# Frequentistische Inferenz {#sec-frequentistische-inferenz}
\normalsize

## Frequentistische Inferenzmodelle {#sec-frequentistische-inferenzmodelle}

Mit folgender Definition wollen wir zunächst einige grundlegende Begrifflichkeiten
bei der Betrachtung Frequentistischer Inferenzmodelle einführen.

:::{#def-frequentistisches-inferenzmodell}
## Frequentistische Inferenzmodelle
Ein *Frequentistisches Inferenzmodell* ist ein Tupel
\begin{equation}
\mathcal{M} := (\mathcal{Y}, \mathcal{A}, \{\mathbb{P}_\theta |\theta \in \Theta\})
\end{equation}
bestehend aus einem *Datenraum* $\mathcal{Y}$, einer $\sigma$-Algebra
$\mathcal{A}$ auf $\mathcal{Y}$ und einer mindestens zweielementigen Menge
$\{\mathbb{P}_\theta |\theta \in \Theta\}$ von Wahrscheinlichkeitsmaßen auf
$(\mathcal{Y}, \mathcal{A})$, die durch $\theta \in \Theta$ indiziert sind.
Wenn $\Theta \subset \mathbb{R}^k$ ist, heißt ein Frequentistisches Inferenzmodell
auch *parametrisches Frequentistisches Inferenzmodell* und $\Theta$ heißt
*Parameterraum* des Frequentistischen Inferenzmodells. Ein Frequentistisches
Inferenzmodell $\mathcal{M}$ heißt ein *diskretes Modell*, wenn $\mathcal{Y}$
endlich oder abzählbar ist und jedes $\mathbb{P}_\theta$ eine WMF $p_\theta$ besitzt.
Ein Frequentistisches Inferenzmodell $\mathcal{M}$ heißt ein *stetiges Modell*,
wenn $\mathcal{Y} \subset \mathbb{R}^n$ ist und jedes $\mathbb{P}_\theta$ eine
WDF $p_\theta$ besitzt. Wenn der Datenraum $\mathcal{Y}$ eines Frequentistischen
Inferenzmodells $\mathcal{M}$ eindimensional ist, also zum Beispiel
$\mathcal{Y} := \mathbb{R}$, spricht man von einem *univariaten Frequentistischen
Inferenzmodell*. Wenn der Datenraum  $\mathcal{Y}$ eines Frequentistischen
Inferenzmodells $\mathcal{M}$ mehrdimensional ist, also zum Beispiel
$\mathcal{Y} := \mathbb{R}^m$ für $m > 1$, spricht man von einem
*multivariaten Frequentistischen Inferenzmodell*. Für ein Frequentistisches
Inferenzmodell $\mathcal{M}_0 := (\mathcal{Y}_0, \mathcal{A}_0, \{\mathbb{P}_\theta^0 |\theta \in \Theta\})$
wird das Frequentistische Inferenzmodell $\mathcal{M} := (\mathcal{Y}, \mathcal{A}, \{\mathbb{P}_\theta |\theta \in \Theta\})$,
für das $\mathcal{Y}$ das $n$-fache kartesische Produkt von $\mathcal{Y}_0$ mit
sich selbst, $\mathcal{A}$ die entsprechende Produkt-$\sigma$-Algebra
und $\{\mathbb{P}_\theta |\theta \in \Theta\}$ die entsprechende Menge an
Produktmaßen ist, ein (zu $\mathcal{M}_0$ gehöriges) *Frequentistisches Produktmodell*
genannt.
:::

Vor dem Hintergrund eines Frequentistischen Inferenzmodells wird der Vorgang
der Datenbeobachtung durch einen Zufallsvektor $y$, der Werte
in $\mathcal{Y}$ annimmt und dessen Verteilung einer der prinzipiell möglichen
Verteilungen $\mathbb{P}_\theta$ entspricht, beschrieben. Man nennt diesen
Zufallsvektor *Daten*, *Beobachtung*, *Messung* oder *Stichprobe*. Im Gegensatz
zum Wahrscheinlichkeitsraummodell betrachtet man bei Frequentistische
Inferenzmodellen also explizit zwei oder mehr Wahrscheinlichkeitsmaße, die die
Verteilung von $y$ mutmaßlich bestimmen. Eine Realisierung von $y$, also
konkret vorliegende Datenwerte, nennt man *Datensatz*, *Beobachtungswert*,
*Messwert* oder *Stichprobenwert*. Erwartungswerte und (Ko)Varianzen von $y$ bezüglich
$\mathbb{P}_\theta$ schreibt man meist als $\mathbb{E}_\theta(y)$, $\mathbb{V}_\theta(y)$
und $\mathbb{C}_\theta(y)$. Frequentistische Produktmodelle modellieren die $n$-fache
unabhängige Wiederholung eines Zufallsvorgangs. Die entsprechende Menge von
Zufallsvektoren $y_1,....,y_n$ entspricht dann einer Menge von $n$ unabhängigen
Zufallsvektoren.

In einem konkreten Datenanalyseproblem auf Grundlage eines parameterischen
Frequentistischen Produktmodells nimmt man an, dass die beobachteten Werte
von $y_1,...,y_n$ durch genau ein Wahrscheinlichkeitsmaß $\mathbb{P}_{\theta}$
mit Parameter $\theta \in \Theta$ generiert wurde. In der Anwendung wird dieses
$\theta \in \Theta$ dann als *wahrer, aber unbekannter, Parameterwert* bezeichnet.
Der wahre, aber unbekannten, Parameterwert $\theta$ bleibt dabei auch nach jeglicher
Form von Inferenz unbekannt. Allgemeines Ziel von parameterischen Inferenzverfahren
ist es damit, basierend auf einem vorliegenden Datensatz eine möglichst valide Aussage
hinsichtlich des wahren, aber unbekannten Parameters $\theta$ zu treffen. In diesem
Sinn ist der wahre, aber unbekannte Parameterwert, nur indirekt beobachtbar. Dies
wird manchmal auch durch die Sprechweisen ausgedrückt, dass der wahre, aber
unbekannte Parameterwert *unbeobachtbar* oder *latent*, d.h. nicht unmittelbar
sichtbar oder zu erfassen, ist. In der mathematischen Analyse von Inferenzverfahren
betrachtet man alle möglichen wahren, aber unbekannten, Parameterwerte, verzichtet
daher also meist auf eine explizite notationelle Auszeichung des wahren, aber unbekannten,
Parameterwerts.

Mit dem univariaten Normalverteilungsmodell und dem Bernoullimodell wollen wir
zwei erste Beispiel für Frequentistische Inferenzmodelle geben.

:::{#exm-normalverteilungsmodell}
## Normalverteilungsmodell
Das univariate parametrische Produktmodell
\begin{equation}
\mathcal{M} := \left(\mathcal{Y}, \mathcal{A}, \{\mathbb{P}_\theta|\theta \in \Theta\}\right)
\end{equation}
mit
\begin{equation}
\mathcal{Y} := \mathbb{R}^n, \mathcal{A} := \mathcal{B}(\mathbb{R}^n), \mathbb{P}_\theta^0 := N(\mu,\sigma^2), \theta := (\mu, \sigma^2), \Theta := \mathbb{R} \times \mathbb{R}_{>0},
\end{equation}
also
\begin{equation}
\{\mathbb{P}_\theta|\theta \in \Theta\}
:= \left\lbrace \prod_{i=1}^n N(\mu,\sigma^2)|(\mu,\sigma^2)\in \mathbb{R} \times \mathbb{R}_{>0} \right\rbrace,
\end{equation}
und damit
\begin{equation}
y_1,...,y_n \sim N(\mu,\sigma^2) \mbox{ mit } (\mu,\sigma^2)\in \mathbb{R} \times \mathbb{R}_{>0}
\end{equation}
heißt *Normalverteilungsmodell*.
:::

Das Normalverteilungsmodell ist Grundlage vieler populärer statistischen
Verfahren die im Rahmen des Allgemeinen linearen Modells integrativ betrachtet werden.
Man beachte, dass die Annahme normalverteilter Daten dabei durch additive
normalverteilte Fehlerterme motiviert ist, wie wir in @sec-grenzwerte-wahrscheinlichkeitstheorie schon kurz
angerissen haben und an späterer Stelle vertiefen werden.

:::{#exm-bernoullimodell}
## Bernoullimodell
Das univariate parametrische Produktmodell
\begin{equation}
\mathcal{M} := \left(\mathcal{Y}, \mathcal{A}, \{\mathbb{P}_\theta|\theta \in \Theta\}\right)
\end{equation}
mit
\begin{equation}
\mathcal{Y} := \{0,1\}^n, \mathcal{A} := \mathcal{P}\left(\{0,1\}^n\right), \mathbb{P}_\theta^0 := \mbox{Bern}(\mu), \theta:= \mu, \Theta := ]0,1[,
\end{equation}
also
\begin{equation}
\{\mathbb{P}_\theta|\theta \in \Theta\} := \left\lbrace \prod_{i=1}^n \mbox{Bern}(\mu)|\mu \in ]0,1[ \right\rbrace,
\end{equation}
und damit
\begin{equation}
y_1,...,y_n \sim \mbox{Bern}(\mu) \mbox{ mit } \mu \in ]0,1[,
\end{equation}
heißt *Bernoullimodell*.
:::

## Statistiken und Schätzer {#sec-statistiken-und-schätzer}

Vor dem Hintergrund Frequentistischer Inferenzmodelle wollen wir nun formalisieren,
was unter den Begriffen einer *Statistik* und eines *Schätzers* zu verstehen ist.

:::{#def-statistik}
## Statistik
$\mathcal{M}$ sei ein Frequentistisches Inferenzmodell und $(\Sigma,\mathcal{S})$
sei ein Messraum. Dann ist eine *Statistik* ein Zufallsvektor der Form
\begin{equation}
S: \mathcal{Y} \to \Sigma.
\end{equation}
:::

Sowohl Daten als auch Statistiken werden in der Frequentistischen Inferenz also
durch Zufallsvektoren (im univariaten Fall entsprechend durch Zufallsvariablen)
modelliert. Allerdings unterscheiden sich diese Zufallsvektoren hinsichtlich
ihrer intuitiven Bedeutung fundamental: Daten repräsentieren den Ausgang von
Messvorgängen unter Unsicherheit, Statistiken dagegen modellieren von
Datenwissenschaftler:innen konstruierte Funktionen von Daten. Diese liefern
im besten Fall datenbasierte Informationen, aus denen sich Schlüsse über die
latenten datengenerierenden Zufallsvorgänge ziehen lassen. Die Tatsache, dass
Statistiken zufällig sind, ergibt sich dabei daraus, dass sie als Funktionen
auf zufällige Daten angewendet werden (vgl. etwa @thm-arithmetik-reeller-zufallsvariablen).

:::{#exm-beispiele-für-statistiken}
## Beispiele für Statistiken

$\mathcal{M}$ sei das Normalverteilungsmodell. Dann sind zum Beispiel folgende
Zufallsvariablen Statistiken:

* Das *Stichprobenmittel*
\begin{equation}
\bar{y} : \mathbb{R}^n \to \mathbb{R},
y \mapsto \bar{y}(y) := \frac{1}{n}\sum_{i=1}^n y_i,
\end{equation}
* Die *Stichprobenvarianz*
\begin{equation}
s^2: \mathbb{R}^n \to \mathbb{R}_{\ge 0},
y \mapsto s^2(y) := \frac{1}{n-1}\sum_{i=1}^n (y_i - \bar{y}(y))^2,
\end{equation}
* Die *Stichprobenstandardabweichung*
\begin{equation}
s: \mathbb{R}^n \to \mathbb{R}_{\ge 0},
y \mapsto s(y) := \sqrt{s^2(y)},
\end{equation}
:::

Oft bleibt wie in @exm-beispiele-für-statistiken das Wesen von Statistiken als
Zufallsvariablen oder Zufallsvektoren notationell eher implizit. Dies ändert
allerdings nichts an der fundamental zu beachtenden Tatsache, dass Statistiken
als Funktionen von zufallsabhängigen Werten selbst wiederum Zufallsvariablen
oder Zufallsvektoren sind.

:::{#def-schätzer}
## Schätzer
$\mathcal{M}$ sei ein Frequentistisches Inferenzmodell, $(\Sigma, \mathcal{S})$
sei ein Messraum und $\tau : \Theta \to \Sigma$ sei eine Abbildung, die jedem
$\theta \in \Theta$ eine Kenngröße $\tau(\theta) \in \Sigma$ zuordnet. Dann heißt eine Statistik
\begin{equation}
\hat{\tau} : \mathcal{Y} \to \Sigma
\end{equation}
ein *Schätzer* für $\tau$.
:::

*Schätzer* schätzen also Funktionen der Parameter eines parametrischen
Frequentistischen Inferenzmodells. Typische Beispiele für solche Funktionen sind

* $\tau(\theta) := \theta$ für die Schätzung des Parameters $\theta$,
* $\tau(\theta) := \theta_i$ mit $\theta \in \mathbb{R}^d, d > 1$ für die Schätzung einer Komponente des Parameters $\theta$,
* $\tau(\theta) := \mathbb{E}_\theta(y_1)$ für die Schätzung des Erwartungswerts,
* $\tau(\theta) := \mathbb{V}_\theta(y_1)$ für die Schätzung der Varianz.

Im Falle $\tau(\theta) := \theta$, also der Schätzung von Parametern, schreibt man
üblicherweise $\hat{\theta}$. Man beachte, dass Schätzer Zahlwerte
in $\Sigma$ annehmen, bei der Schätzung von Parametern etwa in $\Theta$. Sie heißen
deshalb auch *Punktschätzer*. Dies ist ein Charakteristikum Frequentistischer
Inferenzverfahren. Im Rahmen der Bayesianischen Inferenz können Schätzer auch
generalisierte Formen annehmen, zum Beispiel werden dort auch Wahrscheinlichkeitsverteilungen
als Schätzer betrachtet. Schließlich ist festzuhalten, dass die Definition
eines Schätzers keinerlei Aussage über die Validität von Schätzern macht. Nicht
jeder Schätzer ist damit *per se* ein guter Schätzer. In der Frequentistischen
Inferenz definiert man deshalb zusätzlich *Schätzgütekriterien*, wie in
@sec-punktschaetzung ausführlich dargestellt.

:::{#exm-schätzer-im-normalverteilungsmodell}
## Schätzer im Normalverteilungsmodell
$\mathcal{M}$ sei das Normalverteilungsmodell. Dann ist das Stichprobenmittel
$\bar{y} : \mathbb{R}^n \to \mathbb{R}$ ein Schätzer für
\begin{equation}
\tau: \mathbb{R} \times \mathbb{R}_{>0} \to \mathbb{R},
(\mu, \sigma^2) \mapsto \tau(\mu,\sigma^2) := \mu.
\end{equation}
Ebenso ist $\bar{y}$ ein Schätzer für
\begin{equation}
\tau: \mathbb{R} \times \mathbb{R}_{>0} \to \mathbb{R},
(\mu, \sigma_2) \mapsto \tau(\mu,\sigma^2) := \mathbb{E}_{\mu,\sigma^2}(y_1).
\end{equation}
Weiterhin ist die konstante Funktion
\begin{equation}
\hat{\tau} : \mathbb{R}^n \to \mathbb{R}, y \mapsto \hat{\tau}(y) := 42
\end{equation}
ein Schätzer für
\begin{equation}
\tau : \mathbb{R} \times \mathbb{R}_{>0} \to \mathbb{R}_{>0},
(\mu, \sigma_2) \mapsto \tau(\mu,\sigma^2) := \sigma^2.
\end{equation}
Dass eine Funktion $\hat{\tau} : \mathcal{Y} \to \Sigma$ ein Schätzer ist impliziert
also keinesfalls, dass sie ein guter Schätzer ist.
:::


## Standardannahmen und Standardproblemstellungen {#sec-standardannahmen-und-standardproblemstellungen}

Wir wollen die in diesem Kapitel bisher betrachteten Konzepte noch einmal unter dem
Begriff der *datenanalytischen Standardannahmen der Frequentistischen Inferenz*
zusammenfassen (vgl. auch @fig-frequentistische-inferenz). Dazu sei $\mathcal{M}$
ein univariates parametrisches Frequentistisches Produktmodell
und es seien $y_1,...,y_n \sim \mathbb{P}_\theta$ die Zufallsvariablen der Stichprobe,
die wir etwa in einem Zufallsvektor $y := (y_1,...,y_n)$ zusammenfassen können.
Von einem konkret vorliegenden Datensatz, den wir etwa in einem $n$-dimensionalen reellen
Vektor zusammenfassen können, *wird dann angenommen, dass er eine der möglichen
Realisierungen von $y$  auf Grundlage einer Verteilung $\mathbb{P}_\theta$ mit
wahrem, aber unbekannten, Parameter $\theta$ ist*. Aus Frequentistischer Sicht
kann man dabei die Beobachtung eines Datensatzes unendlich oft wiederholen und zu
jeder Datenrealisierung Schätzer oder Statistiken auswerten, so zum Beispiel das Stichprobenmittel:

\begin{enumerate}
\item[] Datenrealisierung $y^{(1)} := \left(y_1^{(1)},...,y_n^{(1)}\right)$ mit $\bar{y}^{(1)} = \frac{1}{n}\sum_{i=1}^n y_i^{(1)}$
\item[] Datenrealisierung $y^{(2)} := \left(y_1^{(2)},...,y_n^{(2)}\right)$ mit $\bar{y}^{(2)} = \frac{1}{n}\sum_{i=1}^n y_i^{(2)}$
\item[] Datenrealisierung $y^{(3)} := \left(y_1^{(3)},...,y_n^{(3)}\right)$ mit $\bar{y}^{(3)} = \frac{1}{n}\sum_{i=1}^n y_i^{(3)}$
\item[] Datenrealisierung $y^{(4)} := \left(y_1^{(4)},...,y_n^{(4)}\right)$ mit $\bar{y}^{(4)} = \frac{1}{n}\sum_{i=1}^n y_i^{(4)}$
\item[] Datenrealisierung $y^{(5)} := \left(y_1^{(5)},...,y_n^{(4)}\right)$ mit $\bar{y}^{(5)} = \frac{1}{n}\sum_{i=1}^n y_i^{(5)}$
\item[] ...
\end{enumerate}

Vor diesem Hintergrund behandelt die Frequentistische Inferenz dann üblicheweise
folgende Standardproblemstellungen:

(1) *Punktschätzung*. Ziel der Punktschätzung ist es, auf Grundlage beobachteter
Daten einen präzisen und im Frequentistischen Sinn möglichst guten Tipp für den
wahren, aber unbekannten, Parameterwert abzugeben.

(2) *Konfidenzintervallbestimmung*. Ziel der Konfidenzintervallbestimmung
ist es, basierend auf der angenommenen Datenverteilung und den beobachteten Daten
durch eine Intervallschätzung einen möglichst sicheren, wenn auch oft unpräzisen,
Tipp für den wahren, aber unbekannten, Parameterwert abzugeben.

(3) *Hypothesentests*. Ziel des Frequentistischen Hypothesentestens ist es,
basierend auf der angenommenen Verteilung der Daten in einer möglichst
zuverlässigen Form zu entscheiden, ob ein wahrer, aber unbekannter Parameterwert
in einer von zwei sich gegenseitig ausschließenden Untermengen des Parameterraumes liegt.

![Standardannahmen und Standardproblemstellungen Frequentistischer Inferenz. Die
Frequentistische Inferenz unterstellt, dass es in der Wirklichkeit einen wahren,
aber unbekannten, Parameterwert des Wahrscheinlichkeitsmaßes $\mathbb{P}_\theta$
gibt, dass als Modell für die Erhebung eines Datensatzes dient. Ein konkret
vorliegender Datenzsatz ist dann eine (und insbesondere *nur* eine) der möglichen
Realisierungen des anhand $\mathbb{P}_\theta$ verteilten Zufallsvektors
$y := (y_1,...,y_n)$. Auf Grundlage dieser Realisierung beabsichtigen die Verfahren
zur Behandlung der Frequentistischen Standardproblemstellungen von Punktschätzung,
Konfidenzintervallbestimmung und Hypothesentestauswertung möglichst valide
Aussagen hinsichtlich des wahren, aber unbekannten, Parameterwerts zu machen, die
in den Kapiteln @sec-punktschaetzung, @sec-konfidenzintervalle und @sec-hypothesentests
diskutiert werden sollen. Der tatsächliche wahre, aber unbekannte, Parameterwert
bleibt dabei aber auch nach Abschluss eines Inferenzverfahrens immer unbekannt.](./_figures/401-frequentistische-inferenz){#fig-frequentistische-inferenz fig-align="center"}

Verfahren zur Lösung dieser Problemstellungen bezeichnen wir als
*Frequentistische Inferenzverfahren*. Um die Qualität von Frequentistischen
Inferenzverfahren zu beurteilen, betrachtet man üblicherweise die Verteilungen
von Schätzern und Statistiken unter der Annahme von  $y = (y_1,...,y_n) \sim \mathbb{P}_\theta$.
Man fragt zum Beispiel nach der Verteilung der oben skizzierten Realisierungen
$\bar{y}^{(1)}$, $\bar{y}^{(2)}$, $\bar{y}^{(3)}$, $\bar{y}^{(4)}$, ... also nach
der Verteilung der Zufallsvariable $\bar{y}_n$. Wenn ein Inferenzverfahren auf
Grundlage dieser Annahmen für "gut" befunden wir, so heißt das also lediglich,
dass das Verfahren "bei häufiger Anwendung im Mittel" gut ist. Im Einzelfall,
also im Anwendungsnormalfall eines einzelnen vorliegenden Datensatzes, kann das
Inferenzverfahren auch "schlecht" sein. Wir werden diese Denkweise insbesondere
im Kontext der Punktschätzung und der Konfidenzintervalle vertiefen. Ebenso
beurteilt die Frequentistische Inferenz die *Stärke empirischer Evidenz* vor dem
Hintergrund der angenommenen Verteilung von Schätzern und Statistiken in Szenarien, in
denen angenommen wird, der interessierende Effekt *nicht* existiert, sogenannten *Nullhypothesen*.
Diese Denkweise verdeutlichen wir im Rahmen der Betrachtung von Hypothesentests.

:::{#exm-anwendungsbeispiel}
## Anwendungsbeispiel

Für ein erstes Anwendungsbeispiel Frequentistischer Inferenzverfahren
betrachten wir die evidenzbasierte Evaluation einer Psychotherapie bei Depression.
Dazu sei der in @tbl-bdi dargestellte Datensatz von an $n = 12$ Patient:innen
Differenzen von Prä- und Post-Therapie erhobenen BDI-II Scores gegeben (`dBDI`; @beck1961, @beck1996).
Die `dBDI` Werte sollen dabei die Reduktion des BDI-II Scores der Patient:innen über
den Zeitraum der Therapie wiederspiegeln. Hohe positive Werte von `dBDI` entsprechen
also einer starken Abnahme der durch den BDI-II Score quantifizierten
Depressionssymptomatik, Werte um null entsprechen keiner wesentlichen Änderung
und negative Werte entsprechen einer Zunahme der durch den BDI-II Score
quantifizierten Depressionssymptomatik.

```{r echo = FALSE}
# Datensimulation
set.seed(1)
n           = 12                                                                # Anzahl Proband:innnen
mu          = 2                                                                 # Prä-Post BDI-II Score Reduktion
sigsqr      = 20                                                                # Fehlervarianzparameter
D           = data.frame(dBDI = round(rnorm(n, mu, sqrt(sigsqr))))              # Dataframe
fname       = "./_data/bdi-ii-datensatz.csv"                                    # Dateiname
write.csv(D, file = fname,row.names = FALSE)                                    # Datenspeicherung
```

```{r echo = FALSE, warning = FALSE}
#| label: tbl-bdi
#| tbl-cap : "Prä-Post-Therapie BDI-II Reduktionsscores von n = 12 Patient:innen"
library(knitr)                                                                  # knitr für Tabellen
fname       = "./_data/bdi-ii-datensatz.csv"                                    # Dateiname
D           = read.table(fname, header = TRUE)                                  # Dateneinlesen des Datensatzes
kable(D, digits = 2, align = "c")                                               # Markdowntabellenoutput für head(D)
```

Für jeden der $n := 12$ `dBDI` Werte legen wir nun das Modell
$$
y_{i} := \mu + \varepsilon_{i} \mbox{ mit } \varepsilon_{i} \sim N(0,\sigma^2) \mbox{ u.i.v. für } i = 1,...,n
$$ {#eq-normalverteilungsmodell}
zugrunde. Damit wird der `dBDI` Wert der $i$ten Patient:in also mithilfe einer über
die Gruppe von Patient:innen identischen BDI-II Score Reduktion $\mu \in \mathbb{R}$
und einer Patient:innen-spezifischen normalverteilten BDI-II Score Reduktionsabweichung
$\varepsilon_{i}$ erklärt und es wird angenommen, dass sich diese Reduktionsabweichungen
zwischen Patient:innen nicht gegenseitig beeinflussen. Intuitiv wird also davon
ausgegangen, dass die Therapie einen Effekt hat, der bei allen Patient:innen zur
gleichen BDI-II Score Reduktion $\mu$ führt, und dass sich die Unterschiede in den
beobachteten `dBDI` Werten durch eine Vielzahl weiterer Zufallsvorgänge, die in
der Summe normalverteilt und zentriert sind, erklären lässt. Alternativ mag man
diese Abweichungen als Realisierungen der Unsicherheit verstehen, mit der das
Modell in @eq-normalverteilungsmodell behaftet ist.

Aus @eq-normalverteilungsmodell folgt dann direkt
\begin{equation}
y_1,...,y_n \sim N(\mu,\sigma^2),
\end{equation}
denn für $i = 1,...,n$ und mit
\begin{equation}
y_i = f(\varepsilon_i)
\mbox{ mit }
f : \mathbb{R} \to \mathbb{R}, e_i \mapsto f(e_i) := e_i + \mu.
\end{equation}
gilt für die WDFen der $y_i$, dass
\begin{align}
\begin{split}
p_{y_i}(y_i)
& = \frac{1}{|1|} p_{\varepsilon_i}\left(\frac{y_i - \mu}{1} \right)                        \\
& = N\left(y_i - \mu; 0, \sigma^2\right)                                                    \\
& = \frac{1}{\sqrt{2\pi\sigma^2}}\exp\left(-\frac{1}{2\sigma^2}(y_i - \mu - 0)^2 \right)    \\
& = \frac{1}{\sqrt{2\pi\sigma^2}}\exp\left(-\frac{1}{2\sigma^2}(y_i - \mu)^2 \right)        \\
& = N(y_i; \mu,\sigma^2)
\end{split}
\end{align}

Die Standardproblemstellungen der Frequentistischen Inferenz führen in diesem
Anwendungsszenario dann auf folgende Fragen, die wir jeweils in den Kapiteln
zur Punktschätzung, Konfidenzintervallbestimmung, und Hypothesentestevaluation
wieder aufgreifen wollen:

(1) Was sind sinnvolle Tipps für die wahren, aber unbekannten, Parameterwerte
$\mu$ und $\sigma^2$, also den wahren, aber unbekannten, Erwartungswert der
BDI-II Score Reduktion und ihre wahre, aber unbekannte, Varianz? Wie gut ist
die Therapie also in diesem quantitativen Sinn, wenn wir versuchen, die
Patient:innen-abhängigen Abweichungen zu berücksichtigen und wie groß ist die
in der Datengeneration inhärente Unsicherheit?

(2) Wie kann im Sinne einer Intervallschätzung eine möglichst sichere Schätzung
des wahren, aber unbekannten, Erwartungswert der BDI-II Score Reduktion gelingen?
Wie unpräzise muss eine solche Schätzung sein, um möglichst verlässlich zu sein?

(3) Entscheiden wir uns sinnvollerweise für eine der Hypothesen, dass die Therapie
nicht wirksam ist ($\mu = 0$) oder dass sie etwa im positiven ($\mu > 0$) oder
auch im negativen Sinne wirksam ist ($\mu < 0$)? Und wenn wir uns für eine dieser
Hypothesen entscheiden sollten, mit welcher Fehlerwahrscheinlichkeit täten wir dies?
Wie hoch ist also die einer solchen Entscheidung innewohnende Unsicherheit?

:::


## Selbstkontrollfragen {.unnumbered .unlisted}
\footnotesize

1. Geben Sie die Definition eines parametrischen Frequentistischen Inferenzmodells wieder.
1. Was ist der Unterschied zwischen einem univariaten und einem multivariaten Produktmodell?
1. Geben Sie die Definition des Normalverteilungsmodells wieder.
1. Geben Sie die Definition des Bernoullimodells wieder.
1. Geben Sie die Definition des Begriffs der Statistik wieder.
1. Geben Sie die Definition des Begriffs des Schätzers wieder.
1. Erläutern Sie die Standardproblemstellungen der Frequentistischen Inferenz.
1. Erläutern Sie die Standardannahmen der Frequentistischen Inferenz.

## Lösungen {.unnumbered .unlisted}

1. Siehe @def-frequentistisches-inferenzmodell.
1. Siehe @def-frequentistisches-inferenzmodell.
1. Siehe @exm-normalverteilungsmodell.
1. Siehe @exm-bernoullimodell.
1. Siehe @def-statistik.
1. Siehe @def-schätzer.
1. Siehe @sec-standardannahmen-und-standardproblemstellungen.
1. Siehe @sec-standardannahmen-und-standardproblemstellungen.

\normalsize
