# Wahrscheinlichkeitsräume {#sec-wahrscheinlichkeitsraeume}
\normalsize

Ein *Wahrscheinlichkeitsraum* ist ein sehr allgemein gehaltenes formal-mathematisches
Modell eines Zufallsvorgangs. Die zentrale Bedeutung dieses Modells für die 
Wahrscheinlichkeitstheorie und probabilistische Inferenz ergibt sich daraus, 
dass das Wahrscheinlichkeitsraummodell eine Anleitung dafür gibt, wie man beliebige 
Zufallsvorgänge über die man quantitativ schlussfolgern möchte, in das 
formal-mathematische System der Wahrscheinlichkeitstheorie übersetzen kann. 
Gleichzeitig garantiert das Wahrscheinlichkeitsraummodell und die auf ihm aufgebauten
Konzepte, dass die Mechanik der Wahrscheinlichkeitsrechnung zu logisch sinnvollen 
quantitativen Schlüssen über Zufallsvorgänge der Wirklichkeit führen. In diesem 
Kapitel führen den Begriff des Wahrscheinlichkeitsraums ein (@sec-definition-und-erste-eigenschaften)
und geben dann mithilfe von Wahrscheinlichkeitsfunktionen (@sec-wahrscheinlichkeitsfunktionen) 
erste Beispiele für die Modellierung von Zufallsvorgängen durch Wahrscheinlichkeitsräume (@sec-beispiele-bei-endlichem-ergebnisraum).   

## Definition und erste Eigenschaften {#sec-definition-und-erste-eigenschaften}

Wir beginnen mit der Definition des Wahrscheinlichkeitsraummodells nach @kolmogoroff1933, 
das wir dann nachfolgend in seinen Einzelteilen aus Frequentistischer Perspektive erläutern wollen. 

:::{#def-wahrscheinlichkeitsraum}
## Wahrscheinlichkeitsraum
Ein *Wahrscheinlichkeitsraum* ist ein Triple $(\Omega, \mathcal{A}, \mathbb{P})$, wobei

* $\Omega$ eine beliebige nichtleere Menge von *Ergebnissen* $\omega$ ist und *Ergebnismenge* heißt,
* $\mathcal{A}$ eine Menge von Teilmengen von $\Omega$ mit den Eigenschaften
  * $\Omega \in \mathcal{A}$,
  * für alle $A\in \mathcal{A}$ gilt, dass auch $A^c := \Omega \setminus A \in \mathcal{A}$ ist, 
  * aus $A_1,A_2,... \in \mathcal{A}$ folgt, dass auch $\cup_{i=1}^\infty A_i \in \mathcal{A}$ ist,ist, *$\sigma$-Algebra auf $\Omega$* genannt wird und *Ereignissystem* heißt,

* $\mathbb{P}$ eine Abbildung der Form $\mathbb{P}:\mathcal{A} \to [0,1]$ mit den Eigenschaften 
  * $\mathbb{P}(A) \ge 0$ für alle $A \in \mathcal{A}$ (*Nicht-Negativität*),
  * $\mathbb{P}(\Omega) = 1$  (*Normiertheit*) und
  * $\mathbb{P}(\cup_{i=1}^\infty A_i) = \sum\limits_{i=1}^\infty \mathbb{P}(A_i)$ für paarweise disjunkte $A_i \in \mathcal{A}$  (*$\sigma$-Additivität*)
ist und *Wahrscheinlichkeitsmaß* heißt. 
:::

### Ergebnismenge und Mechanik {-}

Wir beginnen mit Erläuterungen zum Begriff der *Ergebnismenge $\Omega$* und der 
impliziten Mechanik des Wahrscheinlichkeitsraummodells. Um den Einstieg zu 
erleichtern betrachten wir im Folgenden zunächst vor allem *endliche Wahrscheinlichkeitsräume*,
bei denen die Kardinalität von $\Omega$ nicht unendlich groß ist. Es sei also 
$|\Omega|<\infty$, $\Omega$ habe also nur endlich viele Elemente. Zum Modellieren 
des Werfen eines Würfels könnte man zum Beispiel $\Omega := \{1,2,3,4,5,6\}$ definieren.

Hinter der formalen Definition des Wahrscheinlichkeitsraummodells stehen folgende 
Frequentistisch-geprägten Annahmen über seine Mechanik als Modell eines Zufallsvorgangs. 
Wir stellen uns zunächst sequentielle Durchgänge eines Zufallsvorgangs vor, also 
zum Beispiel das wiederholte Werfen eines Würfels. Nach Annahme des Wahrscheinlichkeitsraummodells
wird in jedem dieser Durchgänge genau ein $\omega$ aus $\Omega$ *realisiert*, 
also als tatsächlich vorliegend ausgewählt. Wirft man zum Beispiel 
einen Würfel und fällt eine Zwei, so sagt man, dass eine Zwei realisiert wurde.
Die Wahrscheinlichkeit, mit der ein $\omega$ aus $\Omega$ in einem Durchgang realisiert
wird, wird durch den Wert $\mathbb{P}(\{\omega\}) \in [0,1]$ beschrieben. Ist zum Beispiel 
$\mathbb{P}(\{\omega\}) = 1$, so wird dieses $\omega$ in jedem Durchgang des 
Zufallsvorgangs realisiert; ist $\mathbb{P}(\{\omega\}) = 0$, so wird dieses
$\omega$ in keinem Durchgang des Zufallsvorgangs realisiert; und ist $\mathbb{P}(\{\omega\}) = 1/2$, 
so wird $\omega$ in etwa der Hälfte der Durchgänge des Zufallsvorgangs realisiert.
Beim Modell des Werfens eines fairen Würfels nimmt man üblicherweise 
$\mathbb{P}(\{\omega\}) = 1/6$ für alle $\omega \in \Omega$ an. Hier könnte 
zum Beispiel im ersten Durchgang eine Vier realisiert werden, im zweiten Durchgang 
eine Eins, im dritten Durchgang eine Fünf, dann vielleicht wieder eine Vier 
und so weiter.  

### Ereignisse und Ereignissystem {-}

Den Begriff des *Ereignisses* $A \in \mathcal{A}$ stellt man sich am besten als 
konzeptionelle Zusammenfassung ein oder mehrerer Ergebnisse vor. Beim Werfen 
eines Würfels sind mögliche Ereignisse zum Beispiel "Es fällt eine gerade Augenzahl", 
das heißt $\omega \in \{2,4,6\}$; "Es fällt eine Augenzahl größer als Zwei", das heißt 
$\omega \in \{3,4,5,6\}$; oder etwa "Es fällt eine Eins oder eine Fünf", das heißt
$\omega \in \{1,5\}$. Man beachte, dass zum Beispiel das Ereignis "Es fällt eine 
gerade Augenzahl" vor dem Hintergrund der Mechanik des Wahrscheinlichkeitsraums 
genau dann eintritt, wenn in einem Durchgang des Zufallsvorgangs \textit{Werfen eines Würfels} 
das realisierte $\omega$ ein Element der Menge $\{2,4,6\}$ ist, wenn also zum Beispiel eine Vier fällt. 
Man mag das Eintreten des Ereignisses "Es fällt eine Augenzahl größer als Zwei"
also auch lesen als "In einem Durchgang des Zufallsvorgangs \textit{Werfen eines Würfels} 
wird ein Element von $\{3,4,5,6\}$ realisiert", d.h. konkret fällt entweder eine
Drei, eine Vier, eine Fünf oder eine Sechs. Natürlich sind auch die Ergebnisse 
$\omega \in \Omega$ selbt mögliche Ereignisse, so dass zum Beispiel folgende 
Interpretationen gelten: Das Ereignis "Es fällt eine Eins" entspricht der Realisation
$\omega \in \{1\}$ und das Ereignis "Es fällt eine Sechs" entspricht der Realisation
$\omega \in \{6\}$. Betrachtet man in diesem Zusammenhang ein Ergebnis 
$\omega \in \Omega$ als Ereignis, so nennt man es *Elementarereignis* und schreibt 
es als einelementige Menge $\{\omega\}$.

Insgesamt entspricht dieses Vorgehen zur Beschreibung zufälliger Ereignisse dem 
inhärenten Ziel der Definition des Wahrscheinlichkeitsraums. @kolmogoroff1933 schreibt
dazu "Wir haben die eigentlichen Objekte unserer weiteren Betrachtungen - die zufälligen 
Ereignisse - als Mengen definiert." Dies hat den Vorteil, dass Mengen mathematische
Objekte sind, mit denen mathematisch gearbeitet werden kann und damit ein Aspekt der
Wirklichkeit, ein "zufälliges Ereignis", in den Modellbereich der Mathematik
übersetzt wurde.

Alleiniger Sinn des *Ereignissystems $\mathcal{A}$* ist es nun, alle Ereignisse, 
die sich basierend auf einer gegebenen Ergebnismenge bei Auswahl eines 
$\omega \in \Omega$ ergeben können, mathematisch zu repräsentieren. Es soll also
keine Ereignisse in der Wirklichkeit geben, die nicht im Vorhinein im 
Wahrscheinlichkeitsraummodells des Zufallsvorgangs mitgedacht wurden. Wäre dies 
der Fall, so wäre das Modell defizitär, da es für bestimmte, in der Wirklichkeit 
eintretende Ergeignisse keine Wahrscheinlichkeiten angeben könnte. Das Ereignissystem 
$\mathcal{A}$ soll also die vollständige Menge aller möglichen Ereignisse bei 
vorgegebenem $\Omega$ sein. Die Forderung, dass $\mathcal{A}$ zu diesem Zweck 
die sogenannten $\sigma$-Algebra Kriterien erfüllen soll, begründet sich dabei 
intuitiv wie folgt.

* Es soll zunächst einmal sichergestellt sein, dass $\omega \in \Omega$ für ein
beliebiges $\omega$, dass also irgendein Ergebnis realisiert wird, eines der 
möglichen Ereignisse ist. Dies entspricht der Eigenschaft $\Omega \in \mathcal{A}$. 
* Zu jedem Ereignis soll es weiterhin auch möglich sein, dass dieses Ereignis 
gerade nicht eintritt. Dies entspricht der Eigenschaft, dass aus $A \in \mathcal{A}$ 
folgen soll, dass $A^c := \Omega \setminus A$ auch in $\mathcal{A}$ ist. Dies 
impliziert insbesondere auch, dass $\emptyset = \Omega \setminus \Omega \in \mathcal{A}$. 
Ein Ereignis ist also, dass kein Elementarereignis eintritt, allerdings passiert 
dies nur mit Wahrscheinlichkeit Null, $\mathbb{P}(\emptyset) = 0$. Es tritt also 
sicher immer zumindest ein Elementarereignis ein. 
* Schließlich soll die Kombination von Ereignissen auch immer ein Ereignis sein.
Bei der Modellierung des Werfen eines Würfels soll also zum Beispiel 
neben den Ereignissen "Es fällt eine gerade Zahl" und "Es fällt eine Zahl größer Zwei" 
auch das Ereignis "Es fällt eine gerade Zahl und/oder diese Zahl ist größer als Zwei"
ein Ereignis sein. Dies entspricht, in allgemeinster Form, dass aus 
$A_1,A_2,... \in \mathcal{A}$ folgen soll, dass auch $\cup_{i=1}^\infty A_i \in \mathcal{A}$
ist.

Wenn auch die Begriffe des Ereignissystems und der $\sigma$-Algebra etwas abstrakt
anmuten mögen, so stellt ihre Definition in der praktischen Modellierung von 
Zufallsvorgängen meist keine großen Herausforderung dar, da sowohl für endliche
Ergebnismengen als auch für unendliche (abzählbare und überabzählbare) Ergebnismengen 
passende Ereignissysteme schon lange bekannt sind. So erfüllt bei Ergebnismengen 
mit endlicher Kardinalität die Potenzmenge der Ergebnismenge immer die Anforderungen 
eines Ereignissystems und kann immer zur Modellformulierung eines Zufallsvorgangs 
mit endlicher Ergebnismenge genutzt werden. Dies ist die Aussage folgenden Theorems. 

:::{#thm-ereignissystem-bei-endlicher-ergebnismenge}
## Ereignissystem bei endlicher Ergebnismenge
$\Omega := \{\omega_1,\omega_2,...,\omega_n\}$ mit $n \in \mathbb{N}$  sei eine endliche
Menge. Dann ist die Potenzmenge $\mathcal{P}(\Omega)$ von $\Omega$ eine 
$\sigma$-Algebra auf $\Omega$ und damit ein geeignetes Ereignisssytem im 
Wahrscheinlichkeitsraummodell.
:::

:::{.proof}
Die Potenzmenge von $\Omega$ ist die Menge aller Teilmengen von $\Omega$. Wir
überprüfen die $\sigma$-Algebra Eigenschaften. Zunächst gilt, dass $\Omega$ selbst
eine der Teilmengen von $\Omega$ ist, also ist die erste $\sigma$-Algebra Eigenschaft
erfüllt. Sei nun $A$ eine Teilmenge von $\Omega$. Dann ist auch $A^c = \Omega \setminus
A$ eine Teilmenge von $\Omega$ und somit ist auch die zweite $\sigma$-Algebra
Eigenschaft erfüllt. Schließlich betrachten wir die Vereinigung von $n$ Teilmengen
$A_1, A_2, ...,A_n \subseteq \Omega$. Dann ist $\cup_{i=1}^n A_i$ die Menge der
$\omega \in \Omega$ für die gilt, dass $\omega \in A_1$ und/oder $\omega \in A_2$
... und/oder $\omega \in A_n$. Da für alle diese $\omega$ gilt, dass
$\omega \in \Omega$ ist also auch $\cup_{i=1}^n A_i$ eine Teilmenge von $\Omega$
und damit auch die dritte $\sigma$-Algebra Eigenschaft erfüllt. Die Potenzmenge
erfüllt also die geforderten Eigenschaften an ein Ereignissystem.
:::

Bei überabzählbaren Ergebnismengen wie den reellen Zahlen $\mathbb{R}$ oder dem
$n$-dimensionalen reellen Raum $\mathbb{R}^n$ ist die Konstruktion eines geeigneten 
Ereignissystems komplexer, so dass wir in dieser Hinsicht für formale Entwicklungen
auf die weiterführende Literatur verweisen wollen (z.B. @meintrup2005, @schmidt2009).
Mit der auf @borel1898 zurückgehenden sogenannten *Borelschen $\sigma$-Algebra*
ist jedoch ein Mengensystem bekannt, das den Anforderungen einer $\sigma$-Algebra
auf überabzähbaren Ergebnismengen genügt. Wir bezeichnen die Borelsche $\sigma$-Algebra
auf $\mathbb{R}^n$ mit $\mathcal{B}(\mathbb{R})$ und die Borelsche $\sigma$-Algebra
auf $\mathbb{R}^n$ mit $\mathcal{B}(\mathbb{R}^n)$. Als Menge von Teilmengen von 
$\mathbb{R}$ bzw. $\mathbb{R}^n$ enthalten $\mathcal{B}(\mathbb{R})$ bzw. 
$\mathcal{B}(\mathbb{R}^n)$ alle Mengen, an denen man hinsichtlich ihrer durch
$\mathbb{P}$ zugeordneten Wahrscheinlichkeit interessiert sein mag. Intuitiv
mag man sich die Borelschen $\sigma$-Algebren $\mathcal{B}(\mathbb{R})$ und 
$\mathcal{B}(\mathbb{R}^n)$ also als die Potenzmengen von $\mathbb{R}$ bzw. 
$\mathbb{R}^n$ denken, auch wenn dies formal falsch ist. Tatsächlich enthält 
die Borelsche $\sigma$-Algebra nur Teilmengen, die durch abzählbare Mengenoperationen
generiert werden, nicht aber durch überabzählbare.

Insgesamt ergibt sich also folgendes Vorgehen zur Auswahl von Ereignissystemen
in Abhängigkeit von der Ergebnismenge $\Omega$. Ist $\Omega$ endlich, so wählt
man als Ereignissystem $\mathcal{A}$ die Potenzmenge $\mathcal{P}(\Omega)$ von $\Omega$.
Ist $\Omega$ gegeben durch $\mathbb{R}$, so wählt man als Ereignissystem $\mathcal{A}$ 
die Borelsche $\sigma$-Algebra $\mathcal{B}(\mathbb{R})$. Ist $\Omega$ schließlich 
gegeben durch $\mathbb{R}^n$, so wählt man für $\mathcal{A}$ die Borelsche 
$\sigma$-Algebra $\mathcal{B}(\mathbb{R}^n)$. In Spezialfällen und für sehr spezielle
Ergebnismengen $\Omega$ mag man von diesem Vorgehen abweichen wollen, allgemein
decken die drei betrachteten Fälle jedoch die meisten Anwendungen ab.

### Wahrscheinlichkeitsmaß $\mathbb{P}$ {-}

Mit $\Omega$ und $\mathcal{A}$, die in Tupleform $(\Omega,\mathcal{A})$ auch als
*Messraum* bezeichnet werden, haben wir bisher die *strukturelle Basis* eines 
Wahrscheinlichkeitsraummodells genauer betrachtet. Viele Wahrscheinlichkeitsräume,
zum Beispiel für Zufallsvorgänge die reellen Zahlen betreffend, sind hinsichtlich 
ihres Messraums identisch. Das *Wahrscheinlichkeitsmaß* $\mathbb{P}$ nun 
repräsentiert die probabilistischen Charakteristika eines Wahrscheinlichkeitsraummodells 
und formt damit die *funktionelle Basis* eines Wahrscheinlichkeitsraummmodells. 
Wir werden im Folgenden, insbesondere nach Einführung der Begriffe der 
Zufallsvariablen und Zufallsvektoren, sehr viele verschiedene Wahrscheinlichkeitsmaße 
kennenlernen. An dieser Stelle wollen wir zunächst nur allgemeine Eigenschaften von
Wahrscheinlichkeitsmaßen betrachten.

Mit der Definition 
\begin{equation}
\mathbb{P}: \mathcal{A} \to [0,1], A \mapsto \mathbb{P}(A)
\end{equation}
gilt zunächst einmal, dass ein Wahrscheinlichkeitsmaß auf einer Menge von 
Mengen definiert ist und den Elementen dieser Menge, also den Mengen $A \in \mathcal{A}$,
Wahrscheinlichkeiten, also Werte im Intervall $[0,1]$, zuordnet. Natürlich gilt mit
$\{\omega\} \in \mathcal{A}$ für alle $\omega \in \Omega$, dass $\mathbb{P}$ 
auch den Elementareignissen Wahrscheinlichkeiten zuordnet, aber eben nicht nur. 
Wir betonen auch, dass nach Definition die Wahrscheinlichkeit $\mathbb{P}(A)$ 
eines Ereignisses $A \in \mathcal{A}$ eine Zahl im Intervall $[0,1]$ ist und 
nicht etwa eine Prozentzahl oder ein Verhältnis. Wir wollen nachfolgend die 
definierenden Eigenschaften der *Nicht-Negativität*, der *Normiertheit* und 
der *$\sigma$-Additivität* von $\mathbb{P}$ näher beleuchten. 

Die *Nicht-Negativität* $\mathbb{P}(A) \ge 0$ für alle $A \in \mathcal{A}$ 
ist natürlich in der Definition $[0,1]$ der Zielmenge von $\mathbb{P}$ implizit. 
Tatsächlich ist die Abbildungsform von $\mathbb{P}$ eine von uns vorgenommene Ergänzung der 
Formulierung von @kolmogoroff1933, die der Klarheit dienen soll. Formal folgt die
Form der Zielmenge von $\mathbb{P}$ eigentlich aus den definierenden Eigenschaften
der Nicht-Negativität, Normiertheit, und $\sigma$-Additivität von $\mathbb{P}$.

Die *Normiertheit* $\mathbb{P}(\Omega) = 1$ entspricht der Tatsache, dass in 
jedem Durchgang eines Zufallsvorgangs sicher gilt, dass ein realisiertes $\omega$
ein Element von  $\Omega$ ist. In jedem Durchgang eines Zufallsvorgangs tritt also 
ein Elementarereignis ein und, je nach Beschaffenheit des Messraums, noch viele
weitere. Beim Modell des Werfen eines Würfels gilt also, dass das in einem Durchgang
des Zufallsvorgangs realisierte Ergebnis/Elementarereignis mit Wahrscheinlichkeit 
$1$ ein Element von $\Omega := \{1,2,3,4,5,6\}$ ist. Ist das realisierte Ergebnis 
zum Beispiel eine Eins, so treten neben dem Ereignis "Es fällt eine Eins" auch noch die 
Ereignisse "Eine ungerade Zahl fällt", "Eine Zahl kleiner als Drei fällt", "Eine ungerade 
Zahl kleiner als Drei fällt" und viele weitere ein. 

Die *$\sigma$-Additivität des Wahrscheinlichkeitsmaßes $\mathbb{P}$* schließlich
bildet das Fundament der *Wahrscheinlichkeitsrechnung*, also die Grundlage für das
Rechnen mit Wahrscheinlichkeiten. Die $\sigma$-Additivität von $\mathbb{P}$ erlaubt 
es nämlich, aus bereits bekannten Ereigniswahrscheinlichkeiten die Wahrscheinlichkeiten 
anderer Ereignisse zu berechnen. Man kann damit basierend auf einer Definition von 
$\Omega, \mathcal{A}$ und $\mathbb{P}$ also Wahrscheinlichkeiten für alle möglichen 
Ereignisse eines Wahrscheinlichkeitsraummodells berechnen. Ob diese Wahrscheinlichkeiten 
nun aber tatsächlich etwas mit den realen Ereignissen bezüglich eines Zufallsvorgangs
der Wirklichkeit zu tun haben, kommt darauf an, ob die Modellierung einigermaßen 
gelungen ist oder nicht. Dabei werden berechnete Wahrscheinlichkeiten aber zumindest 
rational, also nach den Regeln der Vernunft, d.h. der Logik und der Mathematik, bestimmt. 
Insgesamt erlaubt das Wahrscheinlichkeitsmodell damit das schlussfolgernde 
Nachdenken über mit Unsicherheit behaftete Phänomene.

Wir wollen abschließend das auf der $\sigma$-Addivitität von $\mathbb{P}$ beruhende
Rechnen mit Wahrscheinlichkeiten noch an zwei grundlegenden Beispielen verdeutlichen. 

Das erste Beispiel besagt, dass die Wahrscheinlichkeit dafür, dass das in einem 
Durchgang eines Zufallsvorgangs realisierte $\omega$ kein Element der Ergebnismenge 
ist, gleich Null ist. 

:::{#thm-wahrscheinlichkeit-des-unmöglichen-ereignisses}
## Wahrscheinlichkeit des unmöglichen Ereignisses
$(\Omega, \mathcal{A}, \mathbb{P})$ sei ein Wahrscheinlichkeitsraum. Dann gilt
\begin{equation}
\mathbb{P}(\emptyset) = 0.
\end{equation}
:::

:::{.proof}
Für $i = 1,2,...$ sei $A_i := \emptyset$. Dann ist $A_1,A_2,...$ eine Folge disjunkter
Ereignisse, weil gilt, dass $\emptyset \cap \emptyset = \emptyset$ und es ist
$\cup_{i=1}^\infty A_i = \emptyset$. Mit der $\sigma$-Additivität von $\mathbb{P}$
folgt dann, dass
\begin{equation}
\mathbb{P}(\emptyset)
= \mathbb{P}\left(\cup_{i=1}^\infty A_i\right)
= \sum_{i=1}^\infty \mathbb{P}\left(A_i\right)
= \sum_{i=1}^\infty \mathbb{P}\left(\emptyset\right).
\end{equation}
Das unendliche Aufaddieren der Zahl $\mathbb{P}(\emptyset) \in [0,1]$ soll also
wieder $\mathbb{P}(\emptyset)$ ergeben. Dies ist aber nur möglich, wenn $\mathbb{P}(\emptyset) = 0$.
:::
Man beachte, dass hier intuitiv natürlich eine mögliche Unzulänglichkeit 
des Wahrscheinlichkeitsraums als Modell für Zufallsvorgänge in der Wirklichkeit 
auftritt: Fällt beim Würfelspiel der Würfel zum Beispiel unerreichbar unter das 
Sofa, so ist ein Elementarereignis $\omega \notin \Omega$ eingetreten, obwohl 
seine modellierte Wahrscheinlichkeit gleich Null ist.

Als zweites Beispiel wollen wir zeigen, dass die $\sigma$-Additivät, die in der
Definition des Wahrscheinlichkeitsraums (nur) für die Vereinigung unendlich
vieler disjunkter Ereignisse definiert ist, die $\sigma$-Additivät endlich vieler
disjunkter Ereignisse, wie sie in in der Anwendung oft vorkommen, impliziert.

:::{#thm-sigma-additivität-bei-endlichen-folgen-disjunkter-ereignisse}
## $\sigma$-Additivität bei endlichen Folgen disjunkter Ereignisse
$(\Omega, \mathcal{A}, \mathbb{P})$ sei ein Wahrscheinlichkeitsraum und $A_1,...,A_n$
sei eine endliche Folge paarweise disjunkter Ereignisse. Dann gilt
\begin{equation}
\mathbb{P}(\cup_{i=1}^n A_i) = \sum_{i=1}^n \mathbb{P}(A_i).
\end{equation}
:::

:::{.proof}
Wir betrachten eine unendliche Folge von paarweise disjunkten Ereignissen
$A_1, A_2, ...$ wobei für ein $n\in \mathbb{N}$ gelten soll, dass
$A_i := \emptyset$ für $i>n$. Dann gilt mit der $\sigma$-Additivität von $\mathbb{P}$
zunächst, dass
\begin{equation}
\mathbb{P}\left(\cup_{i=1}^n A_i\right)
= \mathbb{P}\left(\cup_{i=1}^\infty A_i\right)
= \sum_{i=1}^\infty \mathbb{P}\left(A_i\right)
= \sum_{i=1}^n \mathbb{P}\left(A_i\right) + \sum_{i=n+1}^\infty \mathbb{P}\left(A_i\right).
\end{equation}
Mit $\mathbb{P}\left(A_i\right) = \mathbb{P}(\emptyset) = 0$ für $i = n+1, n+2,...$
folgt dann direkt
\begin{equation}
\mathbb{P}\left(\cup_{i=1}^n A_i\right)
= \sum_{i=1}^n \mathbb{P}\left(A_i\right) + 0
= \sum_{i=1}^n \mathbb{P}\left(A_i\right).
\end{equation}
:::

## Wahrscheinlichkeitsfunktionen {#sec-wahrscheinlichkeitsfunktionen}
In diesem Abschnitt wollen wir mit den *Wahrscheinlichkeitsfunktionen* eine erste
Möglichkeit kennenlernen, für Wahrscheinlichkeitsräume mit endlicher Ergebnismenge
Wahrscheinlichkeitsmaße festzulegen. In @sec-beispiele-bei-endlichem-ergebnisraum
nutzen wir dieses Hilfsmittel intensiv, um erste Beispiele für die Modellierung 
von Zufallsvorgängen mithilfe von Wahrscheinlichkeitsräumen geben zu können.
Wir definieren den Begriff der Wahrscheinlichkeitsfunktion wie folgt.

:::{#def-wahrscheinlichkeitsfunktion}
## Wahrscheinlichkeitsfunktion
$\Omega$ sei eine endliche Menge. Dann heißt eine Funktion $\pi:\Omega \to [0,1]$
*Wahrscheinlichkeitsfunktion*, wenn gilt, dass
\begin{equation}
\sum_{\omega \in \Omega} \pi(\omega) = 1.
\end{equation}
Sei weiterhin $\mathbb{P}$ ein Wahrscheinlichkeitsmaß. Dann heißt die durch
\begin{equation}
\pi : \Omega \to [0,1], \omega \mapsto \pi(\omega) := \mathbb{P}(\{\omega\})
\end{equation}
definierte Funktion *Wahrscheinlichkeitsfunktion* von $\mathbb{P}$ auf $\Omega$.
:::

Wir merken an, dass weil $\mathbb{P}$ per Definition $\sigma$-additiv ist, 
insbesondere auch gilt, dass
\begin{equation}
\mathbb{P}(\Omega)
= \mathbb{P}(\cup_{\omega \in \Omega}\{\omega\})
= \sum_{\omega \in \Omega}\mathbb{P}(\{\omega\})
= \sum_{\omega \in \Omega}\pi(\omega)
= 1.
\end{equation}
Zur Konstruktion von Wahrscheinlichkeitsmaßen durch Wahrscheinlichkeitsfunktionen
stellt folgendes Theorem die formale Basis bereit. Es besagt insbesondere, 
dass bei endlichem $\Omega$ die Wahrscheinlichkeiten *aller* möglichen Ereignisse
aus den Wahrscheinlichkeiten der Elementarereignisse $\pi(\omega)$ berechnet werden
können.

:::{#thm-definition-eines-w-maßes-durch-eine-wahrscheinlichkeitsfunktion}
$(\Omega, \mathcal{A}, \mathbb{P})$ sei ein Wahrscheinlichkeitsraum mit endlicher
Ergebnismenge und $\pi: \Omega \to [0,1]$ sei eine Wahrscheinlichkeitsfunktion.
Dann existiert ein Wahrscheinlichkeitsmaß $\mathbb{P}$ auf $\Omega$ mit
$\pi$ als Wahrscheinlichkeitsfunktion von $\mathbb{P}$. Dieses Wahrscheinlichkeitsmaß
ist definiert als
\begin{equation}
\mathbb{P} : \mathcal{A} \to [0,1], A \mapsto \mathbb{P}(A) := \sum_{\omega \in A} \pi(\omega).
\end{equation}
:::

:::{.proof}
Wir überprüfen zunächst die Wahrscheinlichkeitsmaßeigenschaften von $\mathbb{P}$.
Weil $\pi(\omega) \in [0,1]$ für alle $\omega \in \Omega$, gilt auch immer
$\sum_{\omega \in A} \pi(\omega) \ge 0$ und damit die Nicht-Negativität
von $\mathbb{P}$. Ferner folgt wie oben gesehen mit der Normiertheit von $\pi$ 
direkt die Normiertheit von $\mathbb{P}$. Seien nun $A_1, A_2,... \in \mathcal{A}$. 
Dann gilt
\begin{equation}
\mathbb{P}\left(\cup_{i=1}^\infty A_i \right)
= \sum_{\omega \in \cup_{i=1}^\infty A_i} \pi(\omega)
= \sum_{i = 1}^\infty \sum_{\omega \in A_i} \pi(\omega)
= \sum_{i = 1}^\infty \mathbb{P}(A_i).
\end{equation}
und damit die $\sigma$-Addivität von $\mathbb{P}$. 
:::

Definiert man also für eine gegebene Ergebnismenge $\Omega$ eine Funktion 
$\pi : \Omega \to [0,1]$ und stellt sicher, dass sich die Funktionswerte $\pi(\omega)$ 
über alle $\omega \in \Omega$ hinweg zu 1 summieren und interpretiert den einzelnen 
Funktionswert $\pi(\omega)$ dann als die Wahrscheinlichkeit $\mathbb{P}(\{\omega\})$
des Elementarereignisses $\{\omega\} \in \mathcal{A}$, so hat man ein 
Wahrscheinlichkeitsmaß konstruiert.

## Beispiele bei endlichem Ergebnisraum {#sec-beispiele-bei-endlichem-ergebnisraum}

Aus dem bis hierin Gesagtem lässt sich nun zusammenfassend folgendes Vorgehen
zur Modellierung eines Zufallsvorganges mithilfe eines
Wahrscheinlichkeitsraums $(\Omega, \mathcal{A}, \mathbb{P})$ festhalten:

(1) In einem ersten Schritt überlegt man sich eine sinnvolle Definition der
Ergebnismenge $\Omega$, also der Ergebnisse bzw. Elementarereignisse, die in 
jedem Durchgang des Zufallsvorgangs realisiert werden sollen.

(2) In einem zweiten Schritt wählt man dann ein geignetes Ereignissystem; im Falle
einer endlichen Ergebnismenge bietet sich die Potenzmenge $\mathcal{P}(\Omega)$ an,
im Falle der überabzählbaren Ergebnismenge $\Omega := \mathbb{R}$ bietet sich die 
Borelsche $\sigma$-Algebra $\mathcal{B}(\mathbb{R})$ an.

(3) Schließlich definiert man ein Wahrscheinlichkeitsmaß $\mathbb{P}$, das die
Wahrscheinlichkeiten für das Auftreten aller möglichen Ereignisse repräsentiert.
Im Falle einer endlichen Ergebnismenge gelingt dies inbesondere durch Definition 
der Wahrscheinlichkeiten der Elementarereignisse. In der Folge verdeutlichen wir 
dieses Vorgehen anhand von Beispielen. Im Falle der überabzählbaren Ergebnismenge 
$\Omega := \mathbb{R}$ bietet sich die Definition von $\mathbb{P}$ mithilfe von Wahrscheinlichkeitsdichtefunktionen an, wie wir später sehen werden.

### Würfeln mit einem Würfel {-}
Wir modellieren das Würfeln mit einem Würfel. Es ist sicherlich sinnvoll, die
Ergebnismenge als $\Omega := \{1,2,3,4,5,6\}$ zu definieren. Allerdings wäre auch
die Definition von
$\Omega := \{
\cdot,
\cdot\cdot,
\cdot\cdot\cdot,
\cdot\cdot\cdot\cdot,
\cdot\cdot\cdot\cdot\cdot,
\cdot\cdot\cdot\cdot\cdot\cdot
\}$
in äquivalenter Weise möglich.

Da es sich um eine endliche Ergebnismenge handelt,
wählen wir als $\sigma$-Algebra $\mathcal{A}$ die Potenzmenge $\mathcal{P}(\Omega)$.
$\mathcal{A}$ enthält dann automatisch alle möglichen Ereignisse. Die Kardinalität
von $\mathcal{A} := \mathcal{P}(\Omega)$ ist $|\mathcal{P}(\Omega)| = 2^{|\Omega|} = 2^6 = 64$.
In untenstehender Tabelle listen wir sechs dieser 64 Ereignisse in ihrer
verbalen Beschreibung und als Teilmenge $A$ von $\Omega$ auf.

\footnotesize
```{r wurfel, echo = F}
D = data.frame(c("Es fällt eine beliebige Augenzahl",
                 "Keine Augenzahl fällt",
                 "Es fällt eine Augenzahl größer als 4",
                 "Es fällt eine gerade Augenzahl",
                 "Es fällt eine Sechs",
                 "Eine Eins, eine Drei oder eine Sechs fällt"),
               c("$\\omega \\in A = \\Omega$",
                 "$\\omega \\in A = \\emptyset$",
                 "$\\omega \\in A = \\{5,6\\}$",
                 "$\\omega \\in A = \\{2,4,6\\}$",
                 "$\\omega \\in A = \\{6\\}$",
                 "$\\omega \\in A = \\{1,3,6\\}$"
                 ))
knitr::kable(
D,
caption = "Ausgewählte Ereignisse beim Modell des Werfen eines Würfels.",
row.names = FALSE,
col.names = c("Beschreibung", "Mengenform"),
align = "ll",
"pipe")
```
\normalsize

Damit ist die Definition des Messraum $(\Omega, \mathcal{A})$ in der Modellierung
des Werfens eines Würfels abgeschlossen.

Wie in @sec-wahrscheinlichkeitsfunktionen beschrieben kann das Wahrscheinlichkeitsmaß 
$\mathbb{P}$ durch Festlegung von $\mathbb{P}(\{\omega\})$ für alle  $\omega \in \Omega$ 
festgelegt werden. Für das Modell eines unverfälschten Würfels würde man
\begin{equation}
\mathbb{P}(\{\omega\}) := \frac{1}{|\Omega|} := 1/6 \mbox{ für alle } \omega \in \Omega
\end{equation}
wählen. Für ein Modell eines verfälschten Würfels, der das Werfen einer Sechs
bevorzugt, könnte man zum Beispiel definieren, dass
\begin{equation}
\mathbb{P}(\{\omega\}) := \frac{1}{8} \mbox{ für } \omega \in \{1,2,3,4,5\}
\mbox{ und }
\mathbb{P}(\{6\}) := \frac{3}{8}.
\end{equation}
Im Fall des unverfälschten Würfel ergibt sich beispielsweise die Wahrscheinlichkeit 
für das Ereignis "Es fällt eine gerade Augenzahl" mit der $\sigma$-Additivät von
$\mathbb{P}$ dann zu
\begin{equation}
\mathbb{P}(\{2,4,6\})
= \mathbb{P}(\{2\} \cup \{4\} \cup \{6\} )
= \mathbb{P}(\{2\}) + \mathbb{P}(\{4\}) + \mathbb{P}(\{6\})
= \frac{1}{6} + \frac{1}{6} +  \frac{1}{6}
= \frac{3}{6}.
\end{equation}
Im Fall des obigen Modells eines verfälschten Würfels ergibt sich für das gleiche
Ereignis die Wahrscheinlichkeit zu
\begin{equation}
\mathbb{P}(\{2,4,6\})
= \mathbb{P}(\{2\} \cup \{4\} \cup \{6\} )
= \mathbb{P}(\{2\}) + \mathbb{P}(\{4\}) + \mathbb{P}(\{6\})
= \frac{1}{8} + \frac{1}{8} +  \frac{3}{8}
= \frac{5}{8}.
\end{equation}
Das betrachtete Ereignis hat im Modell des verfälschten Würfels eine höhere 
Wahrscheinlichkeit als im Modell des unverfälschten Würfels, was intuitiv 
sinnvoll ist, da die Sechs eine gerade Zahl ist.

### Gleichzeitiges Würfeln mit einem blauem und einem roten Würfel {-}

Wir wollen nun das gleichzeitige Werfen eines blauen und eines roten Würfels
modellieren. Dazu ist es sinnvoll, die Ergebnismenge als
\begin{equation}
\Omega := \{(r,b)| r \in \{1,2,3,4,5,6\}, b \in \{1,2,3,4,5,6\}\}
\end{equation}
mit Kardinalität $|\Omega| = 36$ zu definieren, wobei $r$ die Augenzahl des blauen
Würfels und $b$ die Augenzahl des roten Würfels repräsentieren soll.

Wiederum bietet sich die Wahl der Potenzmenge von $\Omega$ als $\sigma$-Algebra an, wir
definieren also wieder $\mathcal{A} := \mathcal{P}(\Omega)$. Die Anzahl der in
diesem Modell möglichen Ereignisse ergibt sich zu
$|\mathcal{A}| = 2^{|\Omega|} = 2^{36} = 68.719.476.736$.
In untenstehender Tabelle listen wir sechs dieser Ereignisse in ihrer
verbalen Beschreibung und als Teilmenge $A$ von $\Omega$ auf.

\footnotesize
```{r zwei-wurfel, echo = F}
D = data.frame(c("Auf dem roten Würfel fällt eine Drei",
                 "Auf dem blauen Würfel fällt eine Drei",
                 "Auf beiden Würfeln fällt eine Drei",
                 "Es fällt eine Pasch",
                 "Die Summe der gefallenen Zahlen ist Vier"),
               c("$\\omega \\in A = \\{(3,1),(3,2),(3,3),(3,4),(3,5),(3,6)\\}$",
                 "$\\omega \\in A = \\{(1,3),(2,3),(3,3),(4,3),(5,3),(6,3)\\}$",
                 "$\\omega \\in A = \\{(3,3)\\}$",
                 "$\\omega \\in A = \\{(1,1),(2,2),(3,3),(4,4),(5,5),(6,6)\\}$",
                 "$\\omega \\in A = \\{(1,3),(3,1),(2,2)\\}$"))
knitr::kable(
D,
caption = "Ausgewählte Ereignisse beim Modell des Werfens eines roten und eines blauen Würfels.",
row.names = FALSE,
col.names = c("Beschreibung", "Mengenform"),
align = "ll",
"pipe")
```
\normalsize

Die Definition des Messraum $(\Omega, \mathcal{A})$ ist damit abgeschlossen.
Ein Wahrscheinlichkeitsmaß $\mathbb{P}$ kann wiederum durch Definition von
$\mathbb{P}(\{\omega\})$ für alle  $\omega \in \Omega$ festgelegt werden. Für
das Modell zweier unverfälschter Würfel würde man
\begin{equation}
\mathbb{P}(\{\omega\}) := \frac{1}{|\Omega|} = \frac{1}{36} \mbox{ für alle } \omega \in \Omega
\end{equation}
wählen. Unter diesem Wahrscheinlichkeitsmaß ergibt sich dann beispielsweise die
Wahrscheinlichkeit für das Ereignis "Die Summe der gefallenen Zahlen ist Vier"
mit der $\sigma$-Additivät von $\mathbb{P}$ zu
\begin{align*}
\begin{split}
\mathbb{P}\left(\{(1,3),(3,1),(2,2)\}\right)
& = \mathbb{P}\left(\{(1,3)\}\cup \{(3,1)\} \cup \{(2,2)\}\right) \\
& = \mathbb{P}\left(\{(1,3)\}\right)
  + \mathbb{P}\left(\{(3,1)\}\right)
  + \mathbb{P}\left(\{(2,2)\}\right) \\
& = 1/36 + 1/36 + 1/36                  \\
& = 1/12.
\end{split}
\end{align*}

### Werfen einer Münze {-}

Wir modellieren das Werfen einer Münze, deren eine Seite Kopf (Heads) und deren
andere Seite Zahl (Tails) zeigt. Es ist sinnvoll, die Ergebnismenge als
$\Omega := \{H,T\}$ zu definieren, wobei $H$ "Heads" und $T$ "Tails" repräsentiert.
Allerdings wäre auch jede andere binäre Definition von $\Omega$ möglich, z.B.
$\Omega := \{0,1\}, \Omega := \{-1,1\}$, oder $\Omega := \{1,2\}$.

Die Potenzmenge $\mathcal{A} := \mathcal{P}(\Omega)$ enthält alle möglichen Ereignisse. 
In diesem Fall können wir das gesamte Mengensystem $\mathcal{A}$ leicht, wie in
untenstehender Tabelle gezeigt, komplett auflisten.

\footnotesize
```{r munze, echo = F}
D = data.frame(c("Weder Kopf noch Zahl fällt",
                 "Kopf fällt",
                 "Zahl fällt",
                 "Kopf oder Zahl fällt"),
               c("$\\omega \\in A = \\emptyset$",
                 "$\\omega \\in A = \\{H\\}$",
                 "$\\omega \\in A = \\{T\\}$",
                 "$\\omega \\in A = \\{H,T\\}$"))
knitr::kable(
D,
caption = "Ereignissystem $\\mathcal{A}$ beim Modell des Werfens einer Münze.",
row.names = FALSE,
col.names = c("Beschreibung", "Mengenform"),
align = "ll",
"pipe")
```
\normalsize

Die Definition des Messraums $(\Omega, \mathcal{A})$ ist damit abgeschlossen.

Ein Wahrscheinlichkeitsmaß $\mathbb{P}$ kann wiederum durch Definition von
$\mathbb{P}(\{\omega\})$ für alle  $\omega \in \Omega$ festgelegt werden. Die
Normiertheit von $\Omega$ bedingt hier insbesondere, dass
\begin{equation}
\mathbb{P}(\Omega) = 1
\Leftrightarrow
\mathbb{P}(\{H\}) + \mathbb{P}(\{T\})  = 1
\Leftrightarrow
\mathbb{P}(\{T\}) = 1 - \mathbb{P}(\{H\}).
\end{equation}
Bei Festlegung der Wahrscheinlichkeit des Elementarereignisses $\{H\}$ wird also
die Wahrscheinlichkeit des Elementarereignis $\{T\}$ sofort mit festgelegt, andersherum 
gilt dies natürlich ebenso. Für das Modell einer fairen Münze würde man
$\mathbb{P}(\{H\}) = \mathbb{P}(\{T\}) := 1/2$ wählen. Die Wahrscheinlichkeiten
aller möglichen Ereignisse ergeben sich in diesem Fall zu
\begin{equation}
\mathbb{P}(\emptyset) = 0,
\mathbb{P}(\{H\}) = 1/2,
\mathbb{P}(\{T\}) = 1/2 \mbox{ und }
\mathbb{P}(\{H,T\}) = 1.
\end{equation}

### Zweifaches Werfen einer Münze {-}

Wir modellieren das zweifache Werfen einer Münzen. Basierend auf dem Modell des
einfachen Münzwurfs ist es sinnvoll, die Ergebnismenge als $\Omega := \{HH,HT,TH,TT\}$
zu definieren. Die Potenzmenge $\mathcal{A} := \mathcal{P}(\Omega)$ enthält wiederum
alle $2^{|\Omega|} = 2^4 = 16$ möglichen Ereignisse. In untenstehender Tabelle
listen wir vier davon.

\footnotesize
```{r zwei-munzen, echo = F}
D = data.frame(c("Kopf fällt im ersten Wurf",
                 "Kopf fällt im zweiten Wurf",
                 "Kopf fällt nicht",
                 "Zahl fällt mindestens einmal"),
               c("$\\omega \\in A = \\{HH,HT\\}$",
                 "$\\omega \\in A = \\{HH,TH\\}$",
                 "$\\omega \\in A = \\{TT\\}$",
                 "$\\omega \\in A = \\{HT, TH, TT\\}$"))
knitr::kable(
D,
caption = "Ausgewählte Ereignisse beim Modell des zweifachen Werfens einer Münze.",
row.names = FALSE,
col.names = c("Beschreibung", "Mengenform"),
align = "ll",
"pipe")
```
\normalsize
Die Definition des Messraum $(\Omega, \mathcal{A})$ ist damit abgeschlossen.
Ein Wahrscheinlichkeitsmaß $\mathbb{P}$ kann wiederum durch Definition von
$\mathbb{P}(\{\omega\})$ für alle  $\omega \in \Omega$ festgelegt werden. Für
das Modell des zweifachen Werfens einer fairen Münze würde man 
\begin{equation}
\mathbb{P}(\{HH\}) = \mathbb{P}(\{HT\}) = \mathbb{P}(\{TH\})= \mathbb{P}(\{TT\}) := \frac{1}{4}
\end{equation}
definieren.

## Literaturhinweise

Die Monographie "Grundbegriffe der Wahrscheinlichkeitsrechnung" von Andrey Kolmogorov
(@kolmogoroff1933) symbolisiert die Grundlage der modernen Wahrscheinlichkeitsrechnung.
Neben der hier diskutierten axiomatischen Einführung des Wahrscheinlichkeitsraummodells
betrachtet @kolmogoroff1933 noch viele weitere Aspekte der Wahrscheinlichkeitrechnung
und bietet so einen gut lesbaren Einstieg in das gesamte Gebiet der Wahrscheinlichkeitstheorie.
Natürlich ist der von @kolmogoroff1933 formulierte Zugang nur ein vorläufiges 
Endprodukt der langen geschichtlichen Entwicklung der Wahrscheinlichkeitstheorie.
Schließlich ist die Entwicklung der mathematischen Modellierung von Zufallvorgängen auch mit @kolmogoroff1933 keinesfalls an einem Ende angelangt. Spätere Arbeiten im 20. Jahrhundert betrafen
insbesondere die Interpretation des Wahrscheinlichkeitsbegriffs (vgl. @definetti1975) 
oder führen verallgemeinerte quantitative Maße subjektiver Unsicherheit ein 
(vgl. @walley1991). Einen aktuellen Überblick zur Interpretation des 
Wahrscheinlichkeitsbegriffs und seiner formalen Grundlagen gibt @hajek2019.

## Selbstkontrollfragen
\footnotesize
1. Geben Sie die Definition des Begriffs der $\sigma$-Algebra wieder.
1. Geben Sie die Definition des Begriffs des Wahrscheinlichkeitsmaßes wieder.
1. Geben Sie die Definition des Begriffs des Wahrscheinlichkeitsraums wieder.
1. Erläutern Sie den Begriff der Ergebnismenge $\Omega$.
1. Erläutern Sie die stillschweigende Mechanik des Wahrscheinlichkeitsraummodells.
1. Erläutern Sie den Begriff eines Ereignisses $A \in \mathcal{A}$.
1. Erläutern Sie den Begriff des Ereignissystems $\mathcal{A}$.
1. Welche $\sigma$-Algebra wählt man sinnvoller Weise für einen Wahrscheinlichkeitsraum mit endlicher Ergebnismenge?
1. Erläutern Sie den Begriff des Wahrscheinlichkeitsmaßes $\mathbb{P}$.
1. Geben Sie die Definition des Begriffs der Wahrscheinlichkeitsfunktion wieder.
1. Warum ist der Begriff der Wahrscheinlichkeitsfunktion bei der Modellierung eines Zufallsvorgans durch einen  Wahrscheinlichkeitsraums mit endlicher Ergebnismenge hilfreich?
1. Erläutern Sie die Modellierung des Werfens eines Würfels mithilfe eines Wahrscheinlichkeitsraums.
1. Erläutern Sie die Modellierung des gleichzeitigen Werfens eines roten und eines blauen Würfels mithilfe eines Wahrscheinlichkeitsraums.
\normalsize
 
