# Transformationstheoreme {#sec-transformationstheoreme}
\normalsize

Die Transformation von Zufallsvariablen und ihren Verteilungen ist ein zentrales Thema der
probabilistischen Modellierung und in besonderem Maße der Frequentistischen Inferenz. 
Mit einer *Transformation* sollen hier die Anwendung von Funktionen auf Zufallsvariablen 
sowie die arithmetische Verknüpfung mehrerer Zufallsvariablen gemeint sein. Die zentrale 
Fragestellung dabei ist folgende: "Wenn eine Zufallsvariable $\xi$ eine durch ihre
WDF fest vogegebene Verteilung hat, wie ist dann eine Zufallsvariable $\upsilon$, 
die sich durch Transformation von $\xi$ ergibt, verteilt?" Für die in diesem Kapitel 
behandelten Fälle gilt dabei, dass man explizit WDFen für die Verteilung der transformierten
Zufallsvariable angeben kann. Diese gehören zu den klassischen Resultaten der
Frequentistischen Inferenz und sind für das Verständnis von klassischer Frequentistischer
Inferenzverfahren wie Konfidenzintervallen und Hypothesentests essentiell.

Intuitiv kann man sich die Transformation einer Zufallsvariable anhand der
Transformation ihrer unabhängig und identisch verteilten Realisierungen klar machen. 
Betrachtet man beispielsweise die Zufallsvariable $\xi \sim N(0,1)$ und ihre 
Transformation $\upsilon := \xi^2$ und sind $x_1 = 0.10, x_2 = -0.20, x_3 = 0.80$
drei Realisierungen von drei unabhängigen Kopien von  $\xi$, so entspricht dies 
den Realisierungen $y_1 = x_1^2 = 0.01, y_2 = x_2^2 = 0.04, y_3 = x_3^2 = 0.64$ 
von $\upsilon$. In diesem Beispiel fällt auf, dass $\upsilon$ keine negativen Werte annimmt, 
die Verteilung von $\upsilon$ ordnet negativen Werten daher Wahrscheinlichkeitsdichten von $0$ zu.
Untenstehender **R** Code simuliert diese Überlegungen. @fig-hist-x zeigt das
Histogramm der gewonnenen Realisierungen der hier betrachteten Zufallsvariable 
$\xi$ und @fig-hist-y zeigt das Histogramm der quadrierten Realisierungen von $\xi$,
also unabhängig und identisch verteilte Realisierungen von $\upsilon$.

\tiny
```{r}
# Simulationsspezifikation
n       = 1e4                          # Anzahl von u.i.v Realisierungen (ZVen)
mu      = 1                            # Erwartungswertparameter von \xi
sigsqr  = 2                            # Varianzparameter von \xi

# Quadrieren einer Zufallsvariable
x       = rnorm(n, mu, sqrt(sigsqr))   # Realisierungen x_i, i = 1,....,n von \xi
y       = x^2                          # Realisierungen y_i = x_i^2 von \upsilon

# Ausgabe der ersten acht Werte der Realisierungen von \xi und von \upsilon
print(x[1:8], digits = 2)
print(y[1:8], digits = 2)
```
\normalsize

```{r, echo = F, eval = F}
# Histogramm von \xi
pdf(file = "./_figures/208-hist-x.pdf", width = 7, height = 5)
library(latex2exp)
hist(
x,
main = TeX("Histogramm von unabhängigen Realisierungen von $\\xi$"),
xlim = c(-5,10),
ylab = "Häufigkeit",
xlab = "x")
dev.off()
```

![Histogramm von 10.000 Realisierungen unabhängig und identisch normalverteilter Zufallsvariablen.](./_figures/208-hist-x){#fig-hist-x fig-align="center" width=80%}

```{r, echo = F, eval = F}
# Histogramm von \upsilon
pdf(file = "./_figures/208-hist-y.pdf", width = 7, height = 5)
hist(
y,
main =  TeX("Histogramm von unabhängigen Realisierungen von $\\upsilon := \\xi^2$"),
xlim = c(-10,50),
ylab = "Häufigkeit",
xlab = "y")
dev.off()
```

![Histogramm von 10.000 quadrierten Realisierungen unabhängig und identisch normalverteilter Zufallsvariablen.](./_figures/208-hist-y){#fig-hist-y fig-align="center" width=80%}

Grundlegend für die nachfolgenden Betrachtungen ist folgendes Theorem, das wir nicht
beweisen wollen.

:::{#thm-transformation-eines-zufallsvektors}
## Transformation eines Zufallsvektors
$\xi : \Omega \to \mathcal{X}$ sei ein Zufallsvektor und $f:\mathcal{X} \to \mathbb{R}^m$ 
sei eine multivariate vektorwertige Funktion. Dann ist
\begin{equation}
\upsilon : \Omega \to \mathbb{R}, \omega \mapsto \upsilon(\omega) := (f \circ \xi)(\omega) := f(\xi(\omega))
\end{equation}
ein Zufallsvektor.
:::

Das Theorem formalisiert die oben etablierte Intuition, dass die Anwendung einer 
(deterministischen) Funktion  auf eine zufällige Größe im Allgemeinen wieder eine 
zufällige  Größe ergibt. In einem Beweis von @thm-transformation-eines-zufallsvektors 
müsste die Messbarkeit von $\upsilon$ als Folge der Messbarkeit von $\xi$ nachgewiesen werden.
Im Folgenden ist oft $\mathcal{X} := \mathbb{R}$ und $f : \mathbb{R} \to \mathbb{R}$.
Wir schreiben in diesem Fall in der Regel einfach $\upsilon := f(\xi)$ und nennen 
$\upsilon$ die *transformierte Zufallsvariable*. In @sec-univariate-transformationstheoreme
betrachten wir drei Theorem zur Transformation von Zufallsvariablen in Abhängigkeit
von der Art der betrachteten Funktion $f$. In @sec-multivariate-wdf-transformationstheorem
betrachten wir ein Theorem zur Transformation von Zufallsvektoren bei bijektiver
Transformationsfunktion. In @sec-operationstheoreme schließlich betrachten wir,
wie der Verteilungen von Verknüpfungen von Zufallsvariablen analytisch bestimmt 
werden können.


## Univariate Transformationstheoreme {#sec-univariate-transformationstheoreme}

Dabei liefert @thm-univariate-wdf-transformation-bei-bijektiven-abbildungen
eine Formel zur Berechnung der WDF $p_\upsilon$ von $\upsilon := f(\xi)$, wenn $\xi$ eine
Zufallsvariable mit WDF $p_\xi$ ist und $f$ eine bijektive Funktion ist. @thm-univariates-wdf-transformationstheorem-bei-linear-affinen-abbildungen gibt weiterhin 
eine vereinfachte Formel zur Berechnung der WDF $p_\upsilon$ von $\upsilon := f(\xi)$ an, 
wenn $f$ speziell eine linear-affine Funktion ist. @thm-univariate-wdf-transformation-bei-stückweise-bijektiven-abbildungen schließlich gibt eine Formel zur Berechnung der WDF $p_\upsilon$ von $\upsilon := f(\xi)$ an,
wenn $f$ zumindest in Teilen bijektiv ist.

:::{#thm-univariate-wdf-transformation-bei-bijektiven-abbildungen}
## Univariate WDF Transformation bei bijektiven Abbildungen

$\xi$ sei eine Zufallsvariable mit WDF $p_\xi$ für die $\mathbb{P}(]a,b[) = 1$ gilt,
wobei $a$ und/oder $b$ entweder endlich oder unendlich seien. Weiterhin sei
\begin{equation}
\upsilon := f(\xi),
\end{equation}
wobei die univariate reellwertige Funktion $f : ]a,b[ \to \mathbb{R}$ differenzierbar
und bijektiv auf $]a,b[$ sei. $f(]a,b[)$ sei das Bild von $]a,b[$ unter $f$.
Schließlich sei $f^{-1}(y)$ der Wert der Umkehrunktion von $f(x)$ für
$y \in f(]a,b[)$ und $f'(x)$ sei die Ableitung von $f$ an der Stelle $x$.
Dann ist die WDF von $\upsilon$ gegeben durch
\begin{equation}
p_\upsilon : \mathbb{R} \to \mathbb{R}_{\ge 0}, y \mapsto p_\upsilon(y) :=
\begin{cases}
\frac{1}{\vert  f^{'}\left(f^{-1}(y)\right) \vert}p_\xi\left(f^{-1}(y)\right)
& \mbox{ für } y \in f(]a,b[) \\
0
& \mbox{ für } y \in \mathbb{R} \setminus f(]a,b[).
\end{cases}
\end{equation}
:::

:::{.proof}
Wir halten zunächst fest, dass weil $f$ eine differenzierbare bijektive Funktion
auf $]a,b[$ ist, $f$ entweder strikt wachsend oder strikt fallend ist. Nehmen
wir zunächst an, dass $f$ auf $]a,b[$ strikt wachsend ist. Dann ist auch
$f^{-1}$ für alle $y \in f(]a,b[)$ wachsend, und es gilt
\begin{equation*}
P_\upsilon(y)
= \mathbb{P}(\upsilon \le y)
= \mathbb{P}\left(f(\xi) \le y\right)
= \mathbb{P}\left(f^{-1}(f(\xi)) \le f^{-1}(y)\right)
= \mathbb{P}\left(\xi \le f^{-1}(y)\right)
= P_\xi\left(f^{-1}(y)\right).
\end{equation*}
$P_\upsilon$ ist also differenzierbar an allen Stellen $y$, an denen sowohl $f^{-1}$
als auch $P_\xi$ differenzierbar sind. Mit der Kettenregel und dem
Satz von der Umkehrabbildung $(f^{-1}(x))' = 1/f'(f^{-1}(x))$, folgt dann,
dass die WDF $p_\upsilon$
sich ergibt wie folgt:
\begin{equation*}
p_\upsilon(y)
= \frac{d}{dy}P_\upsilon(y)
= \frac{d}{dy}P_\xi\left(f^{-1}(y)\right)
= p_\xi\left(f^{-1}(y)\right)\frac{d}{dy}f^{-1}(y)
= \frac{1}{f'\left(f^{-1}(y)\right)} p_\xi\left(f^{-1}(y)\right),
\end{equation*}
Weil $f^{-1}$ strikt wachsend ist, ist $d/dy (f^{-1}(y))$ positiv und das Theorem
trifft zu. Analog gilt, dass wenn $f$ auf $]a,b[$ strikt fallend ist, dann ist
auch  $f^{-1}$ für alle $y \in f(]a,b[)$ fallend und es gilt
\begin{equation*}
P_\upsilon(y)
= \mathbb{P}(f(\xi) \le y)
= \mathbb{P}\left(f^{-1}(f(\xi)) \ge f^{-1}(y)\right)
= \mathbb{P}\left(\xi \ge f^{-1}(y)\right)
= 1 - P_\xi\left(f^{-1}(y) \right),
\end{equation*}
Mit der Kettenregel und dem Satz von der Umkehrabbildung  folgt dann
\begin{equation*}
p_\upsilon(y)
= \frac{d}{dy}(1 - P_\upsilon(y))
= -\frac{d}{dy}P_\xi\left(f^{-1}(y)\right)
= -p_\xi\left(f^{-1}(y)\right)\frac{d}{dy}f^{-1}(y)
= -\frac{1}{f'\left(f^{-1}(y)\right)} p_\xi\left(f^{-1}(y)\right).
\end{equation*}
Weil $f^{-1}$ strikt fallend ist, ist $d/dy (f^{-1}(y))$ negativ, so dass
$-d/dy (f^{-1}(y))$ gleich $|d/dy (f^{-1}(y))|$ ist und das Theorem trifft zu.
:::

Ein wichtiger Anwendungsfall von @thm-univariate-wdf-transformation-bei-bijektiven-abbildungen ist @thm-univariates-wdf-transformationstheorem-bei-linear-affinen-abbildungen.

:::{#thm-univariates-wdf-transformationstheorem-bei-linear-affinen-abbildungen}
## Univariates WDF Transformationstheorem bei linear-affinen Abbildungen
$\xi$ sei eine Zufallsvariable mit WDF $p_\xi$ und es sei
\begin{equation}
\upsilon = f(\xi) \mbox{ mit } f(\xi) := a\xi + b \mbox{ für } a\neq 0.
\end{equation}
Dann ist die WDF von $\upsilon$ gegeben durch
\begin{equation}
p_\upsilon : \mathbb{R} \to \mathbb{R}_{\ge 0}, y \mapsto p_\upsilon(y) :=
\frac{1}{|a|}p_\xi\left(\frac{y-b}{a}\right).
\end{equation}
:::

:::{.proof}
Wir halten zunächst fest, dass
\begin{equation}
f^{-1} : \mathbb{R} \to \mathbb{R}, y  \mapsto f^{-1}(y) = \frac{y - b}{a}
\end{equation}
ist, weil dann $f \circ f^{-1} = \mbox{id}_{\mathbb{R}}$  gilt, wie man anhand von
\begin{equation}
f(f^{-1}(x)) = a \left(\frac{x - b}{a}\right) + b = x - b + b = x \mbox{ für alle } x \in \mathbb{R}
\end{equation}
einsieht. Wir halten weiterhin fest, dass
\begin{equation}
f' : \mathbb{R} \to \mathbb{R}, x \mapsto f'(x) = \frac{d}{dx}(ax  + b) = a.
\end{equation}
Also folgt mit @thm-univariate-wdf-transformation-bei-bijektiven-abbildungen, dass
\begin{align}
\begin{split}
p_\upsilon : \mathbb{R} \to \mathbb{R}_{\ge 0}, y \mapsto p_\upsilon(y)
& = \frac{1}{\vert f^{'}\left(f^{-1}(y)\right)\vert}p_\xi\left(f^{-1}(y)\right) \\
& = \frac{1}{|a|}p_\xi\left(\frac{y - b}{a}\right).
\end{split}
\end{align}
:::

Ein wichtiger Anwendungsfall dieses Theorems ist die in 
@sec-transformationen-der-normalverteilung betrachtete *$Z$-Transformation*. Das 
folgende Theorem, dass wir nicht beweisen wollen, verallgemeinert @thm-univariate-wdf-transformation-bei-bijektiven-abbildungen auf den Fall nur
stückweise bijektiver Abbildungen.

:::{#thm-univariate-wdf-transformation-bei-stückweise-bijektiven-abbildungen}
## Univariate WDF Transformation bei stückweise bijektiven Abbildungen
$\xi$ sei eine Zufallsvariable mit Ergebnisraum $\mathcal{X}$ und WDF $p_\xi$. Weiterhin sei
\begin{equation}
\upsilon = f(\xi),
\end{equation}
wobei $f$ so beschaffen sei, dass der Ergebnisraum von $\xi$ in eine endliche Anzahl
von Mengen $\mathcal{X}_1,...,\mathcal{X}_k$ mit einer entsprechenden Anzahl von
Mengen $\mathcal{Y}_1 := f(\mathcal{X}_1), ..., \mathcal{Y}_k :=  f(\mathcal{X}_k)$
im Ergebnisraum $\mathcal{Y}$ von $\upsilon$ partitioniert werden kann (wobei nicht
notwendigerweise $\mathcal{Y}_i \cap \mathcal{Y}_j = \emptyset, 1 \le i,j \le k$
gelten muss), so dass die Abbildung $f$ für alle $\mathcal{X}_1,...,\mathcal{X}_k$
bijektiv ist (d.h. $f$ ist eine \textit{stückweise} bijektive Abbildung). Für
$i = 1,...,k$ bezeichne $f_i^{-1}$ die Umkehrfunktion von $f$ auf $\mathcal{Y}_i$.
Schließlich nehmen wir an, dass die Ableitungen $f_i^{\prime}$ für alle $i=1,...,k$
existieren und stetig sind. Dann ist eine WDF von $\upsilon$ durch
\begin{equation}
p_\upsilon : \mathcal{Y} \to \mathbb{R}_{\ge 0}, y \mapsto p_\upsilon(y) :=
\sum_{i=1}^k 1_{\mathcal{Y}_i} (y) \frac{1}{\vert  f^{'}_i(f^{-1}_i(y)) \vert}p_\xi\left(f^{-1}_i(y)\right).
\end{equation}
gegeben.
:::

Ein wichtiger Anwendungsfall ist die in  @sec-transformationen-der-normalverteilung 
betrachtete *$\chi^2$-Transformation*.

## Multivariate WDF Transformationstheoreme {#sec-multivariate-wdf-transformationstheorem}

@thm-multivariate-wdf-transformation-bei-bijektiven-abbildungen liefert eine Formel 
zur Berechnung der WDF $p_\upsilon$ von $\upsilon := f(\xi)$, wenn $\xi$ ein Zufallsvektor 
mit WDF $p_\xi$ ist und $f$ eine bijektive multivariate vektorwertigeFunktion ist.
Es handelt sich dabei um eine direkte Generalisierung von @thm-univariate-wdf-transformation-bei-bijektiven-abbildungen
und wir verzichten auf einen Beweis.

:::{#thm-multivariate-wdf-transformation-bei-bijektiven-abbildungen}
## Multivariate WDF Transformation bei bijektiven Abbildungen
$\xi$ sei ein $n$-dimensionaler Zufallsvektor mit Ergebnisraum $\mathbb{R}^n$ und
WDF $p_\xi$. Weiterhin sei
\begin{equation}
\upsilon := f(\xi),
\end{equation}
wobei die multivariate vektorwertige Funktion $f : \mathbb{R}^n \to \mathbb{R}^n$
differenzierbar und bijektiv auf $]a,b[$ sei. Schließlich seien
\begin{equation}
J^f(x)
= \left(\frac{\partial}{\partial x_j}f_i(x)\right)_{1\le i \le n, 1 \le j \le n}
\in \mathbb{R}^{n \times n}
\end{equation}
die Jacobi-Matrix von $f$ an der Stelle $x \in \mathbb{R}^n$, $|J^f(x)|$ die
Determinante von $J^f(x)$, und es sei $|J^f(x)| \neq 0$ für alle $x \in \mathbb{R}^n$.
Dann ist eine WDF von $\upsilon$ durch
\begin{equation}\label{eq:mpdf_transform}
p_\upsilon : \mathbb{R}^n \to \mathbb{R}_{\ge 0}, y \mapsto p_\upsilon(y) :=
\begin{cases}
\frac{1}{|J^f\left(f^{-1}(y)\right)|}p_\xi\left(f^{-1}(y)\right)
& \mbox{ for } y\in f(\mathbb{R}^n) \\
0
& \mbox{ for } y \in \mathbb{R}^n \setminus f(\mathbb{R}^n)
\end{cases}
\end{equation}
gegeben.
:::

Wichtige Anwendungsfälle sind die in  @sec-transformationen-der-normalverteilung 
betrachteten *$T$-* und *$F$-Transformationen*.

## Operationstheoreme {#sec-operationstheoreme}

Das folgende sogenannte *Konvolutionstheorem* liefert eine Formel zur Berechnung der 
WDF $p_\upsilon$ von $\upsilon := \xi_1 + \xi_2$, wenn  $\xi_1$ und $\xi_2$ zwei 
Zufallsvariablen mit WDFen $p_{\xi_1}$ und $p_{\xi_2}$ sind.

:::{#thm-summe-unabhängiger-zufallsvariablen-konvolution}
## Summe unabhängiger Zufallsvariablen (Konvolution)
$\xi_1$ und $\xi_2$ seien zwei kontinuierliche unabhängige Zufallsvariablen mit WDF
$p_{\xi_1}$ und $p_{\xi_2}$, respektive. $\upsilon := \xi_1 + \xi_2$ sei die Summe von $\xi_1$
und $\xi_2$. Dann ergibt sich eine WDF der Verteilung von $\upsilon$ als
\begin{equation}
p_\upsilon(y)
= \int_{-\infty}^\infty p_{\xi_1}(y - x_2)p_{\xi_2}(x_2)\,dx_2
= \int_{-\infty}^\infty p_{\xi_1}(x_1)p_{\xi_2}(y - x_1)\,dx_1
\end{equation}
Die Formel für die WDF $p_\upsilon$ heißt \textit{Konvolution} oder \textit{Faltung}
von $p_{\xi_1}$ und $p_{\xi_2}$.
:::


:::{.proof}
Wir nutzen das multivariate WDF Transformationstheorem für bijektive Abbildungen.
Dazu definieren wir zunächst
\begin{equation}
f : \mathbb{R}^2 \to \mathbb{R}^2, x \mapsto f(x) :=
\begin{pmatrix}
x_1 + x_2 \\
x_2
\end{pmatrix}
:=
\begin{pmatrix}
z_1 \\ z_2
\end{pmatrix}
\end{equation}
Die inverse Funktion von $f$ ist dann gegeben durch
\begin{equation}
f : \mathbb{R}^2 \to \mathbb{R}^2, z \mapsto f(z) :=
\begin{pmatrix}
z_1 - x_2 \\
z_2
\end{pmatrix}
\end{equation}
weil dann $f \circ f^{-1} = \mbox{id}_{\mathbb{R}^2}$ gilt, wie man anhand von
\begin{equation}
f^{-1}\left(f(x)\right)
=
f^{-1}
\begin{pmatrix}
x_1 + x_2 \\
x_2
\end{pmatrix}
=
\begin{pmatrix}
x_1 + x_2 - x_2\\
x_2
\end{pmatrix}
=
\begin{pmatrix}
x_1 \\
x_2
\end{pmatrix}
\end{equation}
einsieht. Die Jacobimatrix von $f$ ergibt sich zu
\begin{equation}
J^{f}(x) =
\begin{pmatrix}
\frac{\partial}{\partial x_1} f_1(x) &  \frac{\partial}{\partial x_2} f_1(x) \\
\frac{\partial}{\partial x_1} f_2(x) &  \frac{\partial}{\partial x_2} f_2(x) \\
\end{pmatrix}
=
\begin{pmatrix}
	\frac{\partial}{\partial x_1} (x_1 + x_2)
&  	\frac{\partial}{\partial x_2} (x_1 + x_2)
\\
	\frac{\partial}{\partial x_1} x_2
&   \frac{\partial}{\partial x_2} x_2 \\
\end{pmatrix}
=
\begin{pmatrix}
1 &  1 \\
0 &  1 \\
\end{pmatrix}
\end{equation}
und die Jacobideterminante damit zu $|J^f(x)| = 1$. Wir halten weiterhin fest, dass die Unabhängigkeit von $\xi_1$ und $\xi_2$ impliziert,
dass
\begin{equation}
p_{\xi_1,\xi_2}(x_1,x_2) = p_{\xi_1}(x_1)p_{\xi_2}(x_2)
\end{equation}
impliziert. Einsetzen und Integration hinsichtlich $x_2$ ergibt dann ergibt dann
für $z \in f(\mathbb{R}^2)$
\begin{align}
\begin{split}
p_\zeta(z)
& = \frac{1}{|J^f\left(f^{-1}(z)\right)|}p_\xi\left(f^{-1}(z)\right)  \\
& = \frac{1}{1}p_{\xi_1,\xi_2}\left(z_1 - x_2, x_2\right)  \\
& = p_{\xi_1}(z_1 - x_2)p_{\xi_2}(x_2)
\end{split}
\end{align}
Integration über $x_2$ ergibt dann eine WDF für die marginale Verteilung von $\zeta_1$
\begin{align}
\begin{split}
p_{\zeta_1}(z_1)
& = \int_{-\infty}^{\infty} p_{\xi_1}(z_1 - x_2)p_{\xi_2}(x_2)\,dx_2
\end{split}
\end{align}
Mit $\zeta_1 = \xi_1 + \xi_2 = \upsilon$ ergibt sich dann die erste Form des Konvlutionstheorems zu
\begin{align}
p_\upsilon(y)
& = \int_{-\infty}^{\infty} p_{\xi_1}(y - x_2)p_{\xi_2}(x_2)\,dx_2.
\end{align}
:::

Wichtige in @sec-transformationen-der-normalverteilung betrachtete Anwendungsfällte
sind die *Summentransformation* und die *Mittelwerttransformation*.


