# Funktionen {#sec-funktionen}

Funktionen bilden neben den Mengen den zweiten Grundpfeiler der modernen
Mathematik. In dieser Einheit definieren wir den Begriff der Funktion, führen
erste Eigenschaften von Funktionen ein und geben eine Übersicht über einige
elementare Funktionen.

## Definition und Eigenschaften
:::{#def-funktion}
## Funktion
Eine *Funktion* oder *Abbildung* $f$ ist eine Zuordnungsvorschrift, die jedem
Element einer Menge $D$ genau ein Element einer Menge $Z$ zuordnet. $D$ wird
dabei *Definitionsmenge von $f$* und $Z$ wird *Zielmenge von $f$* genannt. Wir
schreiben
\begin{equation}
f : D \to Z, x \mapsto f(x),
\end{equation}
wobei $f : D \to Z$ gelesen wird als "die Funktion $f$ bildet alle Elemente der
Menge $D$ eindeutig auf Elemente in $Z$ ab" und $x \mapsto f(x)$ gelesen wird
als "$x$, welches ein Element von $D$ ist, wird durch die Funktion $f$ auf
$f(x)$ abgebildet, wobei $f(x)$ ein Element von $Z$ ist". Der Pfeil $\to$ steht
für die Abbildung zwischen den Mengen $D$ und $Z$, der Pfeil $\mapsto$ steht für
die Abbildung zwischen einem Element von $D$ und einem Element von $Z$.
:::

Es ist zentral, zwischen der *Funktion* $f$ als Zuordnungsvorschrift und einem
*Wert der Funktion* $f(x)$ als Element von $Z$ zu unterscheiden. $x$ ist das
*Argument* der Funktion (der *Input* der Funktion), $f(x)$ der Wert, den die
Funktion $f$ für das Argument $x$ annimmt (der *Output* der Funktion).
Üblicherweise folgt in der Definition einer Funktion $f(x)$ die Definition der
*funktionalen Form von $f$*, also einer Regel, wie aus $x$ der Wert $f(x)$ zu
bilden ist. Zum Beispiel wird in folgender Definition einer Funktion
\begin{equation}
f : \mathbb{R} \to \mathbb{R}_{\ge 0}, x \mapsto f(x) := x^2
\end{equation}
die Definition der Potenz genutzt. Man beachte, dass Funktionen immer
*eindeutig* sind, das heißt, dass sie jedem $x \in D$ bei jeder Anwendung der
Funktion immer ein und dasselbe $f(x) \in Z$ zuordnen.

@fig-funktionen visualisiert einige Aspekte der Funktionsdefinition.
@fig-funktionen A stellt dabei zunächst die zentralen Begriffe der
Funktionsdefinition bildlich dar. @fig-funktionen B visualisiert ein erstes
Beispiel für eine Funktion, bei der die den Argumenten zugeordneten
Funktionswerte nicht durch eine Rechenregel, sondern durch direkte Definition
bestimmt sind. @fig-funktionen C und @fig-funktionen D bedienen sich der
Bildsprache, um zwei Aspekte der Definition von Funktionen mithilfe von
Gegenbeispielen hervorzuheben: Bei der Zeichnung in @fig-funktionen C handelt es
sich nicht um die Darstellung einer Funktion, da nach @def-funktion eine
Funktion *jedem Element* einer Menge $D$ genau ein Element einer Zielmenge $Z$
zuordnet. Die hier angedeutete Zuordnungsvorschrift ordnet dem Element $2 \in D$
aber kein Element in $Z$ zu und ist deshalb keine Funktion. Ebenso gilt nach
@def-funktion, dass eine Funktion jedem Element einer Menge $D$ *genau ein
Element einer Zielmenge $Z$* zuordnet. Die in @fig-funktionen D angedeutete
Zuordnungsvorschrift ordnet $1 \in D$ aber sowohl das Element $a \in Z$ als auch
das Element $b \in Z$ zu und ist deshalb mit @def-funktion nicht vereinbar.

![Aspekte der Funktionsdefinition](./_figures/104-funktionen){
#fig-funktionen fig-align="center" width=80%}

Funktionen setzen also Elemente von Mengen miteinander in Beziehung. Die Mengen
dieser Elemente erhalten spezielle Bezeichnungen.

:::{#def-bildmenge-wertebereich-urbildmenge-urbild}
## Bildmenge, Wertebereich, Urbildmenge, Urbild
Es sei $f : D \to Z, x \mapsto f(x)$ eine Funktion und es seien $D' \subseteq D$
und $Z' \subseteq Z$. Die Menge
\begin{equation}
f(D') := \{z \in Z | \mbox{Es gibt ein } x \in D' \mbox{ mit } z = f(x)\}
\end{equation}
heißt die *Bildmenge von $D'$* und $f(D) \subseteq Z$ heißt der *Wertebereich*
von $f$. Weiterhin heißt die Menge
\begin{equation}
f^{-1}(Z') := \{x \in D | f(x) \in Z'\}
\end{equation}
die *Urbildmenge von $Z'$*. Ein $x \in D$ mit $z = f(x) \in Z$ heißt ein *Urbild
von $z$*.
:::
Man beachte, dass der Wertebereich $f(D)$ von $f$ und die Zielmenge $Z$ von $f$
nicht notwendigerweise identisch sein müssen.

:::{#exm-bildmenge-wertebereich-urbildmenge-urbild}
## Bildmenge, Wertebereich, Urbildmenge und Urbild

Um die in @def-bildmenge-wertebereich-urbildmenge-urbild eingeführten Begriffe
zu verdeutlichen, betrachten wir die in
@fig-bildmenge-wertebereich-urbildmenge-urbild A dargestellte Funktion
$$
f : \{1,2,3,4,5\} \to \{a,b,c,d\}, x \mapsto
\begin{cases}
f(1) & := b \\
f(2) & := d \\
f(3) & := c \\
f(4) & := c \\
f(5) & := d
\end{cases}.
$$ {#eq-f-beispiel}
Nach @def-bildmenge-wertebereich-urbildmenge-urbild ist eine Bildmenge immer
bezüglich einer Teilmenge $D'$ der Definitionsmenge $D$ definiert. Sei also wie
in @fig-bildmenge-wertebereich-urbildmenge-urbild B dargestellt
$D' := \{2,3\} \subset D$. Dann ist die Bildmenge von $D'$ die Menge der
$z \in Z$, für die ein $x \in D'$ existiert, sodass $z = f(x)$. Diejenigen
$z \in Z$, für die ein $x \in D'$ mit $z = f(x)$ existiert, sind aber hier
gerade $c,d \in Z$, da $f(2) = d$ und $f(3) = c$. Darüber hinaus gibt es keine
$z \in Z$ mit $f(x) = z$ und $x \in \{2,3\}$. Der Wertebereich $f(D)$ ist nach
@def-bildmenge-wertebereich-urbildmenge-urbild die Teilmenge der $z \in Z$, für
die gilt, dass ein $x \in D$ existiert, für das $z = f(x)$ ist. Dies ist für
alle Elemente von $Z$ der Fall, außer für $a \in Z$, da für dieses kein
$x \in D$ existiert mit $a = f(x)$. Der Wertebereich von $f$ ist für die
betrachtete Funktion also durch $f(D) := \{b,c,d\}$ gegeben.

Umgekehrt ist nach @def-bildmenge-wertebereich-urbildmenge-urbild eine
Urbildmenge immer bezüglich einer Teilmenge $Z'$ der Zielmenge $Z$ definiert.
Sei also wie in @fig-bildmenge-wertebereich-urbildmenge-urbild C dargestellt
$Z' := \{c,d\} \subset Z$. Dann ist die Urbildmenge von $Z'$ die Menge der
$x \in D$, für die gilt, dass $f(x) \in Z'$. Diejenigen Elemente von $D$, deren
Funktionswerte unter $f$ durch Elemente von $Z'$ gegeben sind, sind gerade
$\{2,3,4,5\}$. $1 \in D$ dagegen ist kein Element von $f^{-1}(Z')$, da $f$
$1 \in D$ auf $b \in Z$ abbildet und $b \notin Z'$. Nichtsdestotrotz ist
natürlich $1 \in D$ ein Urbild von $b$.

![(A) Visualisierung der Funktion @eq-f-beispiel. (B) Wertebereich und eine
Bildmenge von $f$. (C) Urbildmenge einer Menge $Z'$ unter $f$.](
./_figures/104-bildmenge-wertebereich-urbildmenge-urbild){
#fig-bildmenge-wertebereich-urbildmenge-urbild fig-align="center"}

:::

Grundlegende Eigenschaften von Funktionen werden in folgender Definition
benannt.

:::{#def-injektivität-surjektivität-bijektivität}
## Injektivität, Surjektivität, Bijektivität
Es sei $f : D \to Z, x \mapsto f(x)$ eine Funktion.

* Die Funktion $f$ heißt *injektiv*, wenn es zu jedem Bild $z \in f(D)$ genau
ein Urbild $x \in D$ gibt. Äquivalent gilt, dass $f$ injektiv ist, wenn aus
$x_1, x_2 \in D$ mit $x_1 \neq x_2$ folgt, dass $f(x_1) \neq f(x_2)$ ist.
* Die Funktion $f$ heißt *surjektiv*, wenn $f(D) = Z$ gilt, wenn also jedes
Element der Zielmenge $Z$ ein Urbild in der Definitionsmenge $D$ hat.
* Die Funktion $f$ heißt *bijektiv*, wenn $f$ injektiv und surjektiv ist.
Bijektive Funktionen heißen auch *eineindeutige Funktionen* (engl. *one-to-one
correspondences*).
:::

:::{#exm-injektivität-surjektivität-bijektivität}
## Injektivität, Surjektivität, Bijektivität

Wir verdeutlichen @def-injektivität-surjektivität-bijektivität zunächst anhand
dreier Beispiele und Gegenbeispiele in @fig-inj-sur-bij. @fig-inj-sur-bij A
visualisiert dabei die *nicht injektive* Funktion
\begin{equation}
f : \{1,2,3\} \to \{a,b\}, x \mapsto
\begin{cases}
f(1) & := a \\
f(2) & := a \\
f(3) & := b
\end{cases}.
\end{equation}
Die Funktion ist nicht injektiv, weil es zum Element $a$ in der Bildmenge von
$f$ mehr als ein Urbild in der Definitionsmenge von $f$ gibt, nämlich die
Elemente $1$ und $2$. @fig-inj-sur-bij B visualisiert die *nicht surjektive*
Funktion
\begin{equation}
g : \{1,2,3\} \to \{a,b,c,d\}, x \mapsto
\begin{cases}
g(1) & := a \\
g(2) & := b \\
g(3) & := d
\end{cases}.
\end{equation}
Die Funktion ist nicht surjektiv, weil das Element $c$ in der Zielmenge von $g$
kein Urbild in der Definitionsmenge von $g$ hat. @fig-inj-sur-bij C schließlich
visualisiert die bijektive Funktion
\begin{equation}
h : \{1,2,3\} \to \{a,b,c\}, x \mapsto
\begin{cases}
h(1) & := a \\
h(2) & := b \\
h(3) & := c
\end{cases}.
\end{equation}
Zu *jedem* Element in der Zielmenge von $h$ gibt es *genau ein* Urbild, die
Funktion ist also injektiv und surjektiv und damit bijektiv.

![Injektivität, Surjektivität, Bijektivität.](./_figures/104-inj-sur-bij){
#fig-inj-sur-bij fig-align="center"}

Als weiteres Beispiel betrachten wir die Funktion
\begin{equation}
f : \mathbb{R} \to \mathbb{R}, x \mapsto f(x) := x^2
\end{equation}
Diese Funktion ist nicht injektiv, weil z. B. für $x_1 = 2 \neq -2 = x_2$ gilt,
dass $f(x_1) = 2^2 = 4 = (-2)^2 = f(x_2)$. Weiterhin ist $f$ auch nicht
surjektiv, weil z. B. $-1 \in \mathbb{R}$ kein Urbild unter $f$ hat. Schränkt
man die Definitionsmenge von $f$ allerdings auf die nichtnegativen reellen
Zahlen ein, definiert man also die Funktion
\begin{equation}
\tilde{f} : [0,\infty[ \to [0,\infty[, x \mapsto \tilde{f}(x) := x^2,
\end{equation}
so ist $\tilde{f}$ im Gegensatz zu $f$ injektiv und surjektiv, also bijektiv.
:::

:::{#exm-zur-überabzählbarkeit-der-reellen-zahlen}
## Zur Überabzählbarkeit der reellen Zahlen

Wir wollen an dieser Stelle die Begriffe der Surjektivität und Bijektivität von
Funktionen nutzen, um den Begriff der *Überabzählbarkeit der reellen Zahlen*
zu vertiefen (vgl. @sec-spezielle-mengen). Dieser besagt, dass es
verschiedene Arten von Unendlichkeiten gibt, was zunächst sicherlich intuitiv
nicht leicht zu fassen ist. Speziell wollen wir an dieser Stelle das 
*Cantorsche Diagonalargument* (@cantor1891, @gray1994) zur Überabzählbarkeit 
der reellen Zahlen grob skizzieren. Wir beginnen damit festzuhalten, was vor 
dem Hintergrund bijektiver Abbildungen mit einer *endlichen* und einer 
*abzählbar unendlichen* Menge gemeint ist.

:::{#def-endliche-abzaehlbar-unendliche-menge}
## Endliche und abzählbar unendliche Menge
Eine Menge $M$ heißt *endlich*, wenn $M = \emptyset$ gilt oder wenn es für ein
$n \in \mathbb{N}$ eine bijektive Abbildung
\begin{equation}
f : \mathbb{N}_n \to M
\end{equation}
gibt. Weiterhin heißt eine Menge $M$ *abzählbar unendlich*, wenn es eine
bijektive Abbildung
\begin{equation}
f : \mathbb{N} \to M
\end{equation}
gibt.
:::

Im Falle einer endlichen Menge kann jedem Element der Menge im Sinne einer
bijektiven Abbildung eine natürliche Zahl mit maximalem Wert $n < \infty$
zugeordnet werden. Im Falle einer abzählbar unendlichen Menge kann jedem
Element der Menge zumindest eine natürliche Zahl zugeordnet werden. Die
Elemente dieser Mengen können also abgezählt werden. @cantor1891 hat gezeigt,
dass dies für die reellen Zahlen nicht möglich ist. Es kann keine bijektive
Abbildung zwischen den natürlichen Zahlen und den reellen Zahlen konstruiert
werden. Tatsächlich ist bereits das offene Intervall $]0,1[$ überabzählbar. Um
dies zu zeigen, nehmen wir im Sinne eines Widerspruchsbeweises
an, es gebe eine surjektive Funktion
\begin{equation}
f : \mathbb{N} \to ]0,1[, n \mapsto f(n).
\end{equation}
Dann müsste jede Zahl aus $]0,1[$ als $f(n)$ für mindestens ein
$n \in \mathbb{N}$ auftreten. Um zu sehen, dass dies nicht sein kann, schreiben
wir zunächst jedes
$f(n)$ in seiner Dezimaldarstellung
\begin{equation}
f(n) = 0{,}a_{n,1}a_{n,2}a_{n,3}\ldots,
\end{equation}
wobei $a_{n,k} \in \{0,1,\ldots,9\}$ die $k$-te Dezimalziffer von $f(n)$
bezeichnet. Eine solche vermeintlich vollständige Auflistung kann beispielsweise
wie in @tbl-diagonal-argument beginnen.

\footnotesize

: Abbildung $f : \mathbb{N} \to ]0,1[$. Die Punkte $\cdots$ und $\vdots$ zeigen
an, dass die Tabelle bis ins Unendliche nach rechts und nach unten fortgesetzt
wird. {#tbl-diagonal-argument}

|$n$|$f(n)$|||||||||||
|---|------|---|---|---|---|---|---|---|---|---|-------|
|$1$|$0{,}$|**3**|1|4|1|5|9|2|6|5|$\cdots$|
|$2$|$0{,}$|8|**9**|4|5|9|7|8|1|0|$\cdots$|
|$3$|$0{,}$|9|6|**2**|3|2|1|5|8|7|$\cdots$|
|$4$|$0{,}$|5|3|6|**8**|8|8|9|7|3|$\cdots$|
|$5$|$0{,}$|7|4|3|8|**1**|8|0|9|7|$\cdots$|
|$\vdots$|$\vdots$||||||||||

\normalsize

Wir konstruieren nun eine weitere Dezimalzahl. Dazu betrachten wir für jedes
$n \in \mathbb{N}$ die $n$-te Dezimalziffer von $f(n)$, also die fett
hervorgehobenen Diagonalziffern in @tbl-diagonal-argument. Ist diese Ziffer von
$1$ verschieden, ersetzen wir sie durch $1$. Ist sie gleich $1$, ersetzen wir
sie durch $2$. Für die ersten fünf Zeilen des Beispiels ergibt sich damit die
in @tbl-diagonal-konstruktion dargestellte Konstruktion.

\footnotesize

: Konstruktion der Dezimalziffern einer weiteren Zahl in $]0,1[$.
{#tbl-diagonal-konstruktion}

|$n$|$f(n)$|||||||||||
|---|------|---|---|---|---|---|---|---|---|---|-------|
|$1$|$0{,}$|**1**|1|4|1|5|9|2|6|5|$\cdots$|
|$2$|$0{,}$|8|**1**|4|5|9|7|8|1|0|$\cdots$|
|$3$|$0{,}$|9|6|**1**|3|2|1|5|8|7|$\cdots$|
|$4$|$0{,}$|5|3|6|**1**|8|8|9|7|3|$\cdots$|
|$5$|$0{,}$|7|4|3|8|**2**|8|0|9|7|$\cdots$|
|$\vdots$|$\vdots$||||||||||

\normalsize

Die fett hervorgehobenen Ziffern definieren eine neue Zahl $z$. Im dargestellten
Beispiel beginnt diese Zahl mit
\begin{equation}
z = 0{,}11112\ldots
\end{equation}
und wird nach demselben Verfahren für alle weiteren Zeilen fortgesetzt. Da jede
Dezimalziffer von $z$ entweder $1$ oder $2$ ist, liegt $z$ in $]0,1[$. Die Zahl
$z$ unterscheidet sich von $f(1)$ an der ersten Dezimalstelle, von $f(2)$ an der
zweiten Dezimalstelle und allgemein von $f(n)$ an der $n$-ten Dezimalstelle.
Daher gilt $z \neq f(n)$ für jedes $n \in \mathbb{N}$. Damit liegt $z$ nicht im
Wertebereich von $f$. Dies widerspricht der Annahme, dass $f$ surjektiv ist.
Somit gibt es keine surjektive und daher insbesondere keine bijektive Abbildung
von $\mathbb{N}$ nach $]0,1[$. Das Intervall $]0,1[$ ist also nicht abzählbar
unendlich, sondern *überabzählbar*. Da $]0,1[ \subset \mathbb{R}$ gilt, sind
auch die reellen Zahlen überabzählbar.
:::

## Funktionentypen

Durch Verkettung lassen sich aus Funktionen weitere Funktionen bilden.

:::{#def-verkettung-von-funktionen}
## Verkettung von Funktionen
Es seien $f : D \to Z$ und $g : E \to S$ zwei Funktionen mit $f(D) \subseteq E$.
Der Wertebereich von $f$ sei also in der Definitionsmenge von $g$ enthalten.
Dann ist durch
\begin{equation}
g \circ f : D \to S, x \mapsto (g \circ f)(x) := g(f(x))
\end{equation}
eine Funktion definiert, die die *Verkettung von $f$ und $g$* genannt wird.
:::

Die Schreibweise für verkettete Funktionen ist etwas gewöhnungsbedürftig.
Wichtig ist es zu erkennen, dass $g \circ f$ die verkettete Funktion und
$(g \circ f)(x)$ ein Element in der Zielmenge der verketteten Funktion
bezeichnen. Intuitiv wird bei der Auswertung von $(g \circ f)(x)$ zunächst die
Funktion $f$ auf $x$ angewendet und dann die Funktion $g$ auf das Element $f(x)$
von $Z$ angewendet. Dies ist in der funktionalen Form $g(f(x))$ festgehalten.
Der Einfachheit halber benennt man die Verkettung zweier Funktionen auch oft mit
einem einzelnen Buchstaben und schreibt beispielsweise $h := g \circ f$ mit
$h(x) = g(f(x))$. Leicht zur Verwirrung kann es führen, wenn Elemente in der
Zielmenge von $f$ mit $y$ bezeichnet werden, also die Schreibweise $y = f(x)$
und $h(x) = g(y)$ genutzt wird. Allerdings ist diese Schreibweise manchmal zur
notationellen Vereinfachung nötig. Wir visualisieren
@def-verkettung-von-funktionen in @fig-verkettung.

![Verkettung von Funktionen.](./_figures/104-verkettung){
#fig-verkettung fig-align="center"}

Als Beispiel für die Verkettung zweier Funktionen betrachten wir
\begin{equation}
f : \mathbb{R} \to \mathbb{R}, x \mapsto f(x) := -x^2
\end{equation}
und
\begin{equation}
g : \mathbb{R} \to \mathbb{R}, x \mapsto g(x) := \exp(x).
\end{equation}
Die Verkettung von $f$ und $g$ ergibt sich in diesem Fall zu
\begin{equation}
g \circ f : \mathbb{R} \to \mathbb{R}, x \mapsto (g \circ f)(x) := g(f(x)) = \exp\left(-x^2\right).
\end{equation}

Eine erste Anwendung der Verkettung von Funktionen findet sich in folgender
Definition.

:::{#def-inverse-funktion}
## Inverse Funktion
Es sei $f : D \to Z, x \mapsto f(x)$ eine bijektive Funktion. Dann heißt die
Funktion $f^{-1} : Z \to D$, die jedem $z \in Z$ sein eindeutig bestimmtes
Urbild in $D$ zuordnet, *inverse Funktion*, *Umkehrfunktion* oder einfach
*Inverse von $f$*. Es gelten
\begin{equation}
f^{-1}(f(x)) = x \mbox{ für alle } x \in D
\end{equation}
und
\begin{equation}
f(f^{-1}(z)) = z \mbox{ für alle } z \in Z.
\end{equation}
:::

Inverse Funktionen sind immer bijektiv. Dies folgt, weil $f$ bijektiv ist und
damit jedem $x \in D$ genau ein $f(x) = z \in Z$ zugeordnet wird. Damit wird
aber auch jedem $z \in Z$ genau ein $x \in D$, nämlich $f^{-1}(f(x)) = x$,
zugeordnet. Intuitiv macht die inverse Funktion von $f$ den Effekt von $f$ auf
ein Element $x$ rückgängig. Wir visualisieren @def-inverse-funktion in
@fig-inversion A.

![Inverse Funktion.](./_figures/104-inversion){
#fig-inversion fig-align="center"}

Betrachtet man konkret den Graphen einer Funktion in einem Kartesischen
Koordinatensystem, so führt die Auswertung einer Funktion von einem Wert auf 
der $x$-Achse zu einem Wert auf der $y$-Achse. Die Auswertung der inversen 
Funktion führt dementsprechend von einem Wert auf der $y$-Achse zu einem Wert 
auf der $x$-Achse. Wir visualisieren dies in @fig-inversion B. Betrachten wir 
beispielsweise die Funktion
\begin{equation}
f : \mathbb{R} \to \mathbb{R}, x \mapsto f(x) := 2x =: y.
\end{equation}
Dann ist die inverse Funktion von $f$ gegeben durch
\begin{equation}
f^{-1} : \mathbb{R} \to \mathbb{R}, y \mapsto f^{-1}(y) := \frac{1}{2}y,
\end{equation}
weil für jedes $x \in \mathbb{R}$ gilt, dass
\begin{equation}
(f^{-1} \circ f)(x) = f^{-1}(f(x)) = f^{-1}(2x) = \frac{1}{2}\cdot 2x = x.
\end{equation}

Eine wichtige Klasse von Funktionen sind *lineare Abbildungen*.

:::{#def-lineare-abbildungen}
## Lineare Abbildung
Es seien $D$ und $Z$ reelle Vektorräume. Eine Abbildung
$f : D \to Z, x \mapsto f(x)$ heißt *lineare Abbildung*, wenn für alle
$x, y \in D$ und alle $c \in \mathbb{R}$ gilt, dass
\begin{equation}
f(x + y) = f(x) + f(y) \tag*{(Additivität)}
\end{equation}
und
\begin{equation}
f(cx) = cf(x). \tag*{(Homogenität)}
\end{equation}
Eine Abbildung, die diese Bedingungen nicht erfüllt, heißt *nichtlineare
Abbildung*.
:::

Lineare Abbildungen sind oft als "gerade Linien" bekannt. Die allgemeine
Definition linearer Abbildungen ist mit dieser Intuition nicht komplett
kongruent. Insbesondere sind lineare Abbildungen nur solche Funktionen, die den
Nullpunkt auf den Nullpunkt abbilden. Wir zeigen dazu folgendes Theorem.

:::{#thm-lineare-abbildung-des-nullvektors}
## Lineare Abbildung der Null
$f : D \to Z$ sei eine lineare Abbildung. Dann gilt
\begin{equation}
f(0) = 0.
\end{equation}
:::

:::{.proof}
Wir halten zunächst fest, dass mit der Additivität von $f$ gilt, dass
\begin{equation}
f(0) = f(0 + 0) = f(0) + f(0).
\end{equation}
Addition von $-f(0)$ zu beiden Seiten obiger Gleichung ergibt dann
\begin{equation}
f(0) - f(0) = f(0) + f(0) - f(0) \Leftrightarrow f(0) = 0
\end{equation}
und damit ist alles gezeigt.
:::

Wir wollen den Begriff der linearen Abbildung noch an zwei Beispielen
verdeutlichen.

* Für $a \in \mathbb{R}$ ist die Abbildung
\begin{equation}
f : \mathbb{R} \to \mathbb{R}, x \mapsto f(x) := ax
\end{equation}
eine lineare Abbildung, weil gilt, dass
\begin{equation}
f(x + y) = a(x + y) = ax + ay = f(x) + f(y) \mbox{ und } f(cx) = acx = cax = cf(x).
\end{equation}
* Für $a, b \in \mathbb{R}$ mit $b \neq 0$ ist dagegen die Abbildung
\begin{equation}
f : \mathbb{R} \to \mathbb{R}, x \mapsto f(x) := ax + b
\end{equation}
nichtlinear, weil z. B. für $a := b := 1$ gilt, dass
\begin{equation}
f(x + y) = 1(x + y) + 1 = x + y + 1 \neq x + 1 + y + 1 = f(x) + f(y).
\end{equation}

Eine Abbildung der Form $f(x) := ax + b$ heißt *linear-affine Abbildung* oder
*linear-affine Funktion*. Etwas unsauber werden Funktionen der Form
$f(x) := ax + b$ auch manchmal als *lineare Funktionen* bezeichnet.

Neben den bisher diskutierten Funktionentypen gibt es noch viele weitere Klassen
von Funktionen. In folgender Definition klassifizieren wir Funktionen anhand der
Dimensionalität ihrer Definitions- und Zielmengen. Diese Art der
Funktionsklassifikation ist oft hilfreich, um sich einen ersten Überblick über
ein mathematisches Modell zu verschaffen.

:::{#def-funktionenarten}
## Funktionenarten

Wir unterscheiden

* *univariate reellwertige Funktionen* der Form
\begin{equation}
f : \mathbb{R} \to \mathbb{R}, x \mapsto f(x),
\end{equation}
* *multivariate reellwertige Funktionen* der Form
\begin{equation}
f : \mathbb{R}^n \to \mathbb{R}, x \mapsto f(x) = f(x_1, \ldots, x_n),
\end{equation}
* und *multivariate vektorwertige Funktionen* der Form
\begin{equation}
f : \mathbb{R}^n \to \mathbb{R}^m, x \mapsto
f(x) =
\begin{pmatrix}
f_1(x_1, \ldots, x_n) \\
\vdots				\\
f_m(x_1, \ldots, x_n)
\end{pmatrix},
\end{equation}
wobei $f_i, i = 1, \ldots, m$ die *Komponentenfunktionen* von $f$ genannt
werden.
:::

In der Physik werden multivariate reellwertige Funktionen *Skalarfelder* und
multivariate vektorwertige Funktionen *Vektorfelder* genannt. In manchen
Anwendungen treten auch *matrixvariate matrixwertige Funktionen* auf.

## Elementare Funktionen {#sec-elementare-funktionen}

Als *elementare Funktionen* bezeichnen wir eine kleine Schar von univariaten
reellwertigen Funktionen, die häufig als Bausteine komplexerer Funktionen
auftreten. Dies sind die *Polynomfunktionen*, die *Exponentialfunktion*, die
*Logarithmusfunktion* und die *Gammafunktion*. Im Folgenden geben wir die
Definitionen dieser Funktionen sowie ihre wesentlichen Eigenschaften als
Theoreme an und stellen ihre Graphen dar. Für Beweise der Eigenschaften der hier
vorgestellten Funktionen verweisen wir auf die weiterführende Literatur.


:::{#def-polynomfunktionen}
## Polynomfunktionen
Für $k \in \mathbb{N}^0$ und $a_0,a_1,\ldots,a_k \in \mathbb{R}$ heißt eine
Funktion der Form
\begin{equation}
f : \mathbb{R} \to \mathbb{R}, x \mapsto f(x) := \sum_{i = 0}^{k} a_i x^i = a_0 + a_1 x + \cdots + a_k x^k
\end{equation}
*Polynomfunktion*. Ist $a_k \neq 0$, so hat sie den *Grad $k$*. Sind alle
Koeffizienten null, so heißt sie *Nullpolynom*. Dem Nullpolynom weisen wir hier
keinen Grad zu.

Typische Polynomfunktionen sind in folgender Tabelle aufgelistet:

+----------------------+-------------------+--------------------------------+
| Name                 | Funktionale Form  | Koeffizienten                  |
+======================+===================+================================+
| Konstante Funktion   | $f(x) = a$        | $a_0 := a$, $a_i := 0$,       |
|                      |                   | $i > 0$                        |
+----------------------+-------------------+--------------------------------+
| Identitätsfunktion   | $f(x) = x$        | $a_0 := 0$, $a_1 := 1$,       |
|                      |                   | $a_i := 0$, $i > 1$            |
+----------------------+-------------------+--------------------------------+
| Linear-affine        | $f(x) = ax + b$   | $a_0 := b$, $a_1 := a$,       |
| Funktion             |                   | $a_i := 0$, $i > 1$            |
+----------------------+-------------------+--------------------------------+
| Quadratfunktion      | $f(x) = x^2$      | $a_0 := 0$, $a_1 := 0$,       |
|                      |                   | $a_2 := 1$, $a_i := 0$,       |
|                      |                   | $i > 2$                        |
+----------------------+-------------------+--------------------------------+

: Polynomfunktionen. {#tbl-polynomfunktionen}
:::


```{r, echo = FALSE, eval = FALSE}
pdf(                                                                            # open graphics device
file        = file.path("./_figures/104-polynomfunktionen.pdf"),                # output file
width       = 4.5,                                                              # device width
height      = 4.5)                                                              # device height

library(latex2exp)                                                              # LaTeX plot labels
res         = 1e3                                                               # domain resolution
a           = 2                                                                 # constant value
b           = 1                                                                 # intercept value
xmax        = 5                                                                 # domain limit
x           = cbind(                                                            # polynomial domain
matrix(                                                                         # column matrix
seq(-xmax, xmax, len = res),                                                    # domain sequence
nrow = res))                                                                    # matrix rows
fx          = cbind(                                                            # function values
matrix(rep(a, res)),                                                            # constant function
matrix(x),                                                                      # identity function
matrix(a * x + b),                                                              # affine function
matrix(x^2))                                                                    # square function
lbl         = c(                                                                # legend labels
TeX("$f(x) = 2$"),                                                              # constant label
TeX("$f(x) = x$"),                                                              # identity label
TeX("$f(x) = 2x + 1$"),                                                         # affine label
TeX("$f(x) = x^2$"))                                                            # square label

par(                                                                            # set plot parameters
family     = "sans",                                                            # font family
pty        = "s",                                                               # square plotting region
bty        = "l",                                                               # axis box type
lwd        = 1,                                                                 # default line width
las        = 1,                                                                 # horizontal labels
mgp        = c(2, 1, 0),                                                        # axis margin positions
font.main  = 1,                                                                 # title font
cex.main   = 1.4)                                                               # title scaling
matplot(                                                                        # plot all functions
x,                                                                              # shared domain
fx,                                                                             # function values
type       = "l",                                                               # line plots
lty        = 1,                                                                 # line type
lwd        = 2,                                                                 # line width
col        = c("black", "gray50", "gray75", "gray90"),                          # line colors
xlim       = c(-xmax, xmax),                                                    # horizontal limits
ylim       = c(-xmax, xmax),                                                    # vertical limits
ylab       = " ",                                                               # empty vertical label
xlab       = "x")                                                               # horizontal label
grid()                                                                          # reference grid
legend(                                                                         # function legend
-1,                                                                             # horizontal position
-1,                                                                             # vertical position
lbl,                                                                            # legend labels
cex        = 1,                                                                 # label scaling
col        = c("black", "gray50", "gray75", "gray90"),                          # line colors
lty        = 1,                                                                 # line type
lwd        = 2,                                                                 # line width
bty        = "n")                                                               # no legend box
dev.off()                                                                       # close graphics device
```

![Ausgewählte Polynomfunktionen](./_figures/104-polynomfunktionen){
#fig-polynomfunktionen fig-align="center" width=60%}

@fig-polynomfunktionen zeigt die Graphen der in @def-polynomfunktionen
aufgelisteten Polynomfunktionen.

Ein wichtiges Funktionenpaar sind die Exponentialfunktion und die
Logarithmusfunktion.

:::{#thm-exponentialfunktion}
## Exponentialfunktion und ihre Eigenschaften
Die *Exponentialfunktion* ist definiert als
\begin{equation}
\exp : \mathbb{R} \to \mathbb{R}_{>0},
x \mapsto \exp(x)
:= e^x
:= \sum_{n = 0}^\infty \frac{x^n}{n!}
= 1 + x + \frac{x^2}{2!} + \frac{x^3}{3!} + \frac{x^4}{4!} + \cdots
\end{equation}
Die Exponentialfunktion hat die in folgender Tabelle aufgeführten Eigenschaften.
Dabei seien $x, y \in \mathbb{R}$.

|Eigenschaft|Bedeutung|
|:----------|:--------|
|Wertebereich|$x \in ]-\infty,0[ \Rightarrow \exp(x) \in ]0,1[$|
||$x \in ]0,\infty[\, \Rightarrow \exp(x) \in ]1,\infty[$|
|Monotonie|$x < y \Rightarrow \exp(x) < \exp(y)$|
|Spezielle Werte|$\exp(0) = 1$ und $\exp(1) = e$|
|Summationseigenschaft|$\exp(x + y) = \exp(x)\exp(y)$|
|Subtraktionseigenschaft|$\exp(x - y) = \frac{\exp(x)}{\exp(y)}$|

: Eigenschaften der Exponentialfunktion.
{#tbl-eigenschaften-der-exponentialfunktion}

:::

Insbesondere nimmt die Exponentialfunktion nur positive Werte an und schneidet
die $y$-Achse bei $x = 0$. Die Zahl $\exp(1) := e \approx 2{,}71\ldots$ heißt
*Eulersche Zahl*. Schließlich gilt mit den speziellen Werten der
Exponentialfunktion auch
\begin{equation}
\exp(x)\exp(-x) = \exp(x - x) = \exp(0) = 1.
\end{equation}


:::{#thm-logarithmusfunktion}
## Logarithmusfunktion und ihre Eigenschaften
Die *Logarithmusfunktion* ist definiert als inverse Funktion der
Exponentialfunktion,
\begin{equation}
\ln : ]0,\infty[ \to \mathbb{R}, x \mapsto \ln(x) \mbox{ mit } \ln(\exp(x)) = x \mbox{ für alle } x \in \mathbb{R}.
\end{equation}
Die Logarithmusfunktion hat die in folgender Tabelle aufgeführten Eigenschaften.
Dabei seien $x, y > 0$ und $c \in \mathbb{R}$.

|Eigenschaft|Bedeutung|
|:----------|:--------|
|Wertebereich|$x \in\, ]0,1[\, \Rightarrow \ln(x) \in\, ]-\infty,0[$|
||$x \in\, ]1,\infty[ \Rightarrow \ln(x) \in\, ]0,\infty[$|
|Monotonie|$x < y \Rightarrow \ln(x) < \ln(y)$|
|Spezielle Werte|$\ln(1) = 0$ und $\ln(e) = 1$|
|Produkteigenschaft|$\ln(xy) = \ln(x) + \ln(y)$|
|Potenzeigenschaft|$\ln(x^c) = c\ln(x)$|
|Divisionseigenschaft|$\ln\left(\frac{1}{x}\right) = -\ln(x)$|

: Eigenschaften der Logarithmusfunktion.
{#tbl-eigenschaften-der-logarithmusfunktion}

:::

Im Gegensatz zur Exponentialfunktion nimmt die Logarithmusfunktion sowohl
negative als auch positive Werte an. Die Logarithmusfunktion schneidet die $x$-
Achse bei $x = 1$. Die Produkteigenschaft und die Potenzeigenschaft sind beim
Rechnen mit der Logarithmusfunktion zentral. Man merkt sie sich intuitiv als
"Die Logarithmusfunktion wandelt Produkte in Summen und Potenzen in Produkte
um." Die Graphen der Exponential- und Logarithmusfunktion sind in
@fig-exp-log-funktionen abgebildet.

```{r, echo = FALSE, eval = FALSE}
pdf(                                                                            # open graphics device
file        = file.path("./_figures/104-exp-log-funktionen.pdf"),               # output file
width       = 4.5,                                                              # device width
height      = 4.5)                                                              # device height

library(latex2exp)                                                              # LaTeX plot labels
res         = 1e3                                                               # domain resolution
xmax        = 5                                                                 # domain limit
x           = cbind(                                                            # function domains
matrix(                                                                         # exponential domain matrix
seq(-xmax, xmax, len = res),                                                    # exponential domain
nrow = res),                                                                    # matrix rows
matrix(                                                                         # logarithm domain matrix
seq(1e-5, xmax, len = res),                                                     # logarithm domain
nrow = res))                                                                    # matrix rows
fx          = cbind(                                                            # function values
matrix(exp(x[, 1])),                                                            # exponential values
matrix(log(x[, 2])))                                                            # logarithm values
lbl         = c("exp(x)", "ln(x)")                                              # legend labels

par(                                                                            # set plot parameters
family     = "sans",                                                            # font family
pty        = "s",                                                               # square plotting region
bty        = "l",                                                               # axis box type
lwd        = 1,                                                                 # default line width
las        = 1,                                                                 # horizontal labels
mgp        = c(2, 1, 0),                                                        # axis margin positions
font.main  = 1,                                                                 # title font
cex.main   = 1.4)                                                               # title scaling
matplot(                                                                        # plot both functions
x,                                                                              # function domains
fx,                                                                             # function values
type       = "l",                                                               # line plots
lty        = 1,                                                                 # line type
lwd        = 2,                                                                 # line width
col        = c("gray30", "gray70"),                                             # line colors
xlim       = c(-xmax, xmax),                                                    # horizontal limits
ylim       = c(-xmax, xmax),                                                    # vertical limits
ylab       = " ",                                                               # empty vertical label
xlab       = "x")                                                               # horizontal label
grid()                                                                          # reference grid
legend(                                                                         # function legend
-5,                                                                             # horizontal position
5,                                                                              # vertical position
lbl,                                                                            # legend labels
cex        = 1,                                                                 # label scaling
lty        = 1,                                                                 # line type
col        = c("gray30", "gray70"),                                             # line colors
lwd        = 2,                                                                 # line width
y.intersp  = 2,                                                                 # vertical label spacing
bty        = "n")                                                               # no legend box
dev.off()                                                                       # close graphics device
```


![Exponentialfunktion und Logarithmusfunktion](
./_figures/104-exp-log-funktionen){
#fig-exp-log-funktionen fig-align="center" width=60%}

Ein häufiger Begleiter in der Wahrscheinlichkeitstheorie ist die
*Gammafunktion*.

:::{#thm-gammafunktion}
## Gammafunktion und ihre Eigenschaften
Die *Gammafunktion* ist für positive reelle Argumente definiert durch
\begin{equation}
\Gamma : \mathbb{R}_{>0} \to \mathbb{R}_{>0}, x \mapsto \Gamma(x) :=
\int_0^\infty \xi^{x - 1}\exp(-\xi)\, d\xi.
\end{equation}

Die Gammafunktion hat die in folgender Tabelle aufgeführten Eigenschaften.

|Eigenschaft|Bedeutung|
|:----------|:--------|
|Spezielle Werte|$\Gamma(1) = 1$|
||$\Gamma\left(\frac{1}{2}\right) = \sqrt{\pi}$|
||$\Gamma(n) = (n - 1)!$ für $n \in \mathbb{N}$|
|Rekursionseigenschaft|Für $x > 0$ gilt $\Gamma(x + 1) = x\Gamma(x)$|

: Eigenschaften der Gammafunktion. {#tbl-eigenschaften-der-gammafunktion}
:::

Ein Ausschnitt des Graphen der Gammafunktion ist in @fig-gamma-funktion
dargestellt.
```{r, echo = FALSE, eval = FALSE}
pdf(                                                                            # open graphics device
file        = file.path("./_figures/104-gamma-funktion.pdf"),                   # output file
width       = 4.5,                                                              # device width
height      = 4.5)                                                              # device height

library(latex2exp)                                                              # LaTeX plot labels
res         = 1e3                                                               # domain resolution
xmax        = 5                                                                 # domain limit
x           = seq(1e-3, xmax, len = res)                                        # Gamma domain
fx          = gamma(x)                                                          # Gamma values
lbl         = TeX("$\\Gamma(x)$")                                               # legend label

par(                                                                            # set plot parameters
family     = "sans",                                                            # font family
pty        = "s",                                                               # square plotting region
bty        = "l",                                                               # axis box type
lwd        = 1,                                                                 # default line width
las        = 1,                                                                 # horizontal labels
mgp        = c(2, 1, 0),                                                        # axis margin positions
font.main  = 1,                                                                 # title font
cex.main   = 1.4)                                                               # title scaling
matplot(                                                                        # plot Gamma function
x,                                                                              # function domain
fx,                                                                             # function values
type       = "l",                                                               # line plot
lty        = 1,                                                                 # line type
lwd        = 2,                                                                 # line width
col        = "gray30",                                                          # line color
xlim       = c(0, xmax),                                                        # horizontal limits
ylim       = c(0, xmax),                                                        # vertical limits
ylab       = " ",                                                               # empty vertical label
xlab       = "x")                                                               # horizontal label
grid()                                                                          # reference grid
legend(                                                                         # function legend
2,                                                                              # horizontal position
1,                                                                              # vertical position
lbl,                                                                            # legend label
cex        = 1.5,                                                               # label scaling
lty        = 1,                                                                 # line type
col        = "gray30",                                                          # line color
lwd        = 2,                                                                 # line width
bty        = "n")                                                               # no legend box
dev.off()                                                                       # close graphics device
```

![Gammafunktion](./_figures/104-gamma-funktion){
#fig-gamma-funktion fig-align="center" width=60%}

## Selbstkontrollfragen {.unnumbered .unlisted}
\footnotesize

Es bezeichne  $\mathbb{R}_{\ge 0} := \{x \in \mathbb{R} | x \ge 0\}$
die Menge der nichtnegativen reellen Zahlen.

1. Geben Sie die Definition einer Funktion wieder.
1. Geben Sie die Definition der Begriffe Bildmenge, Wertebereich, Urbildmenge
und Urbild wieder.
1. Geben Sie die Definitionen der Begriffe Surjektivität, Injektivität und
Bijektivität wieder.
1. Erläutern Sie, warum $f : \mathbb{R} \to \mathbb{R}, x \mapsto f(x) := x^2$
weder injektiv noch surjektiv ist.
1. Erläutern Sie, warum $f :  \mathbb{R}_{\ge 0} \to \mathbb{R}_{\ge 0} , x
\mapsto f(x) := x^2$ bijektiv ist.
1. Geben Sie die Definition der Verkettung von Funktionen wieder.
1. Geben Sie die Definition des Begriffs der inversen Funktion wieder.
1. Geben Sie die inverse Funktion von $f :  \mathbb{R}_{\ge 0} \to
\mathbb{R}_{\ge 0}, x \mapsto f(x) := x^2$ an.
1. Geben Sie die Definition des Begriffs der linearen Abbildung wieder.
1. Geben Sie die Definitionen der Begriffe der univariat-reellwertigen,
multivariat-reellwertigen und multivariat-vektorwertigen Funktion wieder.
1. Geben Sie die Summations- und Subtraktionseigenschaften der
Exponentialfunktion an.
1. Geben Sie die Produkt-, Potenz- und Divisionseigenschaften der
Logarithmusfunktion an.
1. Skizzieren Sie die Identitätsfunktion und die konstante Funktion für $a :=
1$.
1. Skizzieren Sie die lineare Funktion $f(x) = ax + b$ für $a = 2$ und $b = 3$.
1. Skizzieren Sie die Funktionen $f(x) := (x - 1)^2$ und $g(x) := (x + 3)^2$.
1. Skizzieren Sie die Exponential- und Logarithmusfunktionen.

## Lösungen {.unnumbered .unlisted}

1. Siehe @def-funktion.
1. Siehe @def-bildmenge-wertebereich-urbildmenge-urbild.
1. Siehe @def-injektivität-surjektivität-bijektivität.
1. Die Funktion ist nicht injektiv, denn $f(-2) = f(2) = 4$, obwohl
$-2 \neq 2$. Sie ist nicht surjektiv, denn negative reelle Zahlen haben
kein Urbild unter $f$.
1. Die Funktion ist bijektiv, denn für jedes $z \in \mathbb{R}_{\ge 0}$
gibt es genau ein $x \in \mathbb{R}_{\ge 0}$ mit $f(x) = z$,
nämlich $x = \sqrt{z}$.
1. Siehe @def-verkettung-von-funktionen.
1. Siehe @def-inverse-funktion.
1. Die inverse Funktion ist
\begin{equation}
f^{-1} : \mathbb{R}_{\ge 0} \to \mathbb{R}_{\ge 0}, z \mapsto f^{-1}(z) := \sqrt{z}.
\end{equation}
Für $x,z \in \mathbb{R}_{\ge 0}$ gelten
$f^{-1}(f(x)) = \sqrt{x^2} = x$ und
$f(f^{-1}(z)) = (\sqrt{z})^2 = z$.
1. Siehe @def-lineare-abbildungen.
1. Siehe @def-funktionenarten.
1. Für $x, y \in \mathbb{R}$ gelten
\begin{equation}
\begin{aligned}
& \exp(x + y) = \exp(x)\exp(y) \\
& \exp(x - y) = \frac{\exp(x)}{\exp(y)}.
\end{aligned}
\end{equation}
Siehe @thm-exponentialfunktion.
1. Für $x, y > 0$ und $c \in \mathbb{R}$ gelten
\begin{equation}
\begin{aligned}
& \ln(xy) = \ln(x) + \ln(y)  \\
& \ln(x^c) = c\ln(x)         \\
& \ln\left(\frac{1}{x}\right) = -\ln(x).
\end{aligned}
\end{equation}
Siehe @thm-logarithmusfunktion.
1. Der Graph der Identitätsfunktion ist die Gerade durch $(0,0)$ und
$(1,1)$. Der Graph der konstanten Funktion mit $a = 1$ ist die horizontale
Gerade durch $(0,1)$. Siehe @fig-polynomfunktionen.
1. Der Graph von $f(x) = 2x + 3$ ist eine Gerade mit Steigung $2$ und
Achsenabschnitt $3$. Sie verläuft beispielsweise durch $(0,3)$ und $(1,5)$.
Siehe @tbl-polynomfunktionen.
1. Beide Graphen sind nach oben geöffnete Normalparabeln.
Der Graph von $f(x) = (x - 1)^2$ hat den Scheitelpunkt $(1,0)$,
der Graph von $g(x) = (x + 3)^2$ den Scheitelpunkt $(-3,0)$.
Sie entstehen aus dem Graphen der Quadratfunktion durch Verschiebung um
$1$ nach rechts beziehungsweise $3$ nach links.
Siehe @fig-polynomfunktionen.
1. Siehe @fig-exp-log-funktionen. Die Exponentialfunktion ist streng
monoton steigend, verläuft durch $(0,1)$ und nähert sich für
$x \to -\infty$ der $x$-Achse. Die Logarithmusfunktion ist streng monoton
steigend, verläuft durch $(1,0)$ und besitzt die vertikale Asymptote
$x = 0$. Die beiden Graphen sind Spiegelbilder an der Geraden $y = x$.

\normalsize
