# Folgen, Grenzwerte, Stetigkeit {#sec-folgen-grenzwerte-stetigkeit}

Die in diesem Kapitel behandelten Themen sind in der probabilistischen
Datenwissenschaft nicht zentral, sondern bilden Grundbausteine der reellen
Analysis. Durch die enge Verschränkung der modernen Wahrscheinlichkeitstheorie
mit analytischen Ansätzen dienen sie jedoch dem Verständnis bestimmter Resultate
der Wahrscheinlichkeitstheorie. Ein Beispiel für ein solches Resultat ist der
*Zentrale Grenzwertsatz*. Der Zentrale Grenzwertsatz wiederum bildet die
Grundlage für die weit verbreitete Normalverteilungsannahme in der
probabilistischen Datenwissenschaft. Die hier betrachteten Grundlagen erhöhen
also mittelbar das Verständnis datenwissenschaftlicher Prinzipien. In aller
Kürze ist der Zentrale Grenzwertsatz eine Aussage über die *Grenzfunktion* einer
*Funktionenfolge*, genauer einer Folge von Zufallsvariablen. Das Wissen um das
Wesen von *Folgen*, *Funktionenfolgen* und ihren *Grenzwerten* erlaubt also
einen informierten Zugang zum Studium des Zentralen Grenzwertsatzes. Weiterhin
ermöglichen die in diesem Kapitel behandelten Themen zumindest einen ersten
Einstieg in das Verständnis der Stetigkeit und Glattheit von Funktionen, die
beispielsweise in der nichtlinearen Optimierung zur Bestimmung von
Parameterschätzern probabilistischer Modelle wichtige Grundkonzepte bilden.
Weitere Anwendungen sind die Grenzwertdefinition der Ableitung sowie
die links- und rechtsseitige Stetigkeit von Funktionen. Letztere ist
insbesondere für kumulative Verteilungsfunktionen wichtig.

## Folgen {#sec-folgen}
Wir beginnen mit der Definition des Begriffs der *reellen Folge*.

:::{#def-reelle-folge}
## Reelle Folge
Eine \textit{reelle Folge} ist eine Funktion der Form
\begin{equation}
f : \mathbb{N} \to \mathbb{R}, n \mapsto f(n).
\end{equation}
Die Funktionswerte $f(n)$ einer reellen Folge werden üblicherweise mit $x_n$
bezeichnet und \textit{Folgenglieder} genannt. Übliche Schreibweisen für Folgen
sind
\begin{equation}
(x_1,x_2,...) \mbox{ oder } (x_n)_{n = 1}^\infty \mbox{ oder } (x_n)_{n\in \mathbb{N}} \mbox{ oder } (x_n).
\end{equation}
:::

Man beachte, dass eine reelle Folge, weil es unendlich viele natürliche Zahlen
gibt, immer unendlich viele Folgenglieder hat. Dies sollte man sich insbesondere
bei der Schreibweise $(x_1,x_2,...)$ bewusst machen. Wir wollen drei
Standardbeispiele für reelle Folgen betrachten.

:::{#exm-reelle-folgen}
## Sprungfolge, harmonische und geometrische Folgen

*(Sprungfolge)* Eine reelle Folge der Form
\begin{equation}
f : \mathbb{N} \to \mathbb{R}, n \mapsto f(n) := 2 + \frac{(-1)^n}{n}
\end{equation}
ist ein Beispiel für eine *Sprungfolge*. Die vorliegende Sprungfolge hat die
Folgengliederform
\begin{equation}
\left(2 - 1, 2 + \frac{1}{2}, 2 - \frac{1}{3}, 2 + \frac{1}{4}, 2 - \frac{1}{5}, ...\right)
= \left(1, \frac{5}{2}, \frac{5}{3}, \frac{9}{4}, \frac{9}{5}, ...\right).
\end{equation}
*(Harmonische Folge)* Reelle Folgen der Form
\begin{equation}
f : \mathbb{N} \to \mathbb{R}, n \mapsto f(n) := \left(\frac{1}{n}\right)^{\frac{p}{q}} \mbox{ mit } p,q\in \mathbb{N}
\end{equation}
nennt man *harmonische Folgen*. Für $p := q := 1$ hat eine harmonische Folge die
Folgengliederform
\begin{equation}
\left(\frac{1}{1}, \frac{1}{2}, \frac{1}{3}, ...\right).
\end{equation}
*(Geometrische Folge)* Reelle Folgen der Form
\begin{equation}
f : \mathbb{N} \to \mathbb{R}, n \mapsto f(n) := q^n \mbox{ mit } q \in ]-1,1[
\end{equation}
nennt man *geometrische Folgen*. Für $q := \frac{1}{2}$ hat eine geometrische
Folge die Folgengliederform
\begin{align}
\begin{split}
 \left( \left(\frac{1}{2}\right)^1, \left(\frac{1}{2}\right)^2, \left(\frac{1}{2}\right)^3, ...\right)
& = \left(\frac{1^1}{2^1},\frac{1^2}{2^2},\frac{1^3}{2^3}, ...\right)                                  \\
& = \left(\frac{1}{2},\frac{1}{4},\frac{1}{8}, ...\right)
\end{split}
\end{align}

Die drei Beispiele sind in @fig-reelle-folgen dargestellt.

![Sprungfolge, harmonische Folge und geometrische Folge ohne
eingezeichnete Grenzwerte.](./_figures/105-reelle-folgen){#fig-reelle-folgen
fig-align="center"}

:::

Neben den reellen Folgen, also Folgen reeller Zahlen, kann man auch Folgen
anderer mathematischer Objekte betrachten. Eine wichtige Folgenart sind die
*Funktionenfolgen*.

:::{#def-funktionenfolge}
## Funktionenfolge
Es sei $\phi$ eine Menge univariater reellwertiger Funktionen mit
Definitionsmenge $D \subseteq \mathbb{R}$. Dann ist eine Funktionenfolge eine
Funktion der Form
\begin{equation}
F : \mathbb{N} \to \phi, n \mapsto F(n).
\end{equation}
Die Funktionswerte $F(n)$ einer Funktionenfolge werden üblicherweise mit $f_n$
bezeichnet und \textit{Folgenglieder} genannt. Übliche Schreibweisen für
Funktionenfolgen sind
\begin{equation}
(f_1,f_2,...) \mbox{ oder } (f_n)_{n = 1}^\infty \mbox{ oder } (f_n)_{n\in \mathbb{N}} \mbox{ oder } (f_n).
\end{equation}
:::

Die Definition einer Funktionenfolge ist offenbar analog zur Definition einer
reellen Folge. Der Unterschied zwischen einer reellen Folge und einer
Funktionenfolge ist, dass die Folgenglieder einer reellen Folge reelle Zahlen,
die Folgenglieder einer Funktionenfolge dagegen univariate reellwertige
Funktionen sind. Auch hier wollen wir zwei Standardbeispiele diskutieren.

:::{#exm-funktionenfolgen}
## Potenzen und Partialsummen als Funktionenfolgen
Als erstes Beispiel betrachten wird die Menge $\phi$ der univariaten 
reellwertigen Funktionen der Form
\begin{equation}
\phi := \{f_n|f_n : \{x \in \mathbb{R} \mid 0 \le x \le 1\} \to \mathbb{R}, x \mapsto f_n(x) := x^n \mbox{ für } n \in \mathbb{N}\}
\end{equation}
Dann definiert
\begin{equation}
F : \mathbb{N} \to \phi, n \mapsto F(n) := f_n
\end{equation}
eine Funktionenfolge. Für die Funktionswerte der Folgenglieder von $F$ gilt
\begin{equation}
f_1(x) := x^1, f_2(x) := x^2, f_3(x) := x^3, ...
\end{equation}
Für ein weiteres Beispiel sei $a > 0$. Wir betrachten die Menge $\phi$ der 
univariaten reellwertigen
Funktionen der Form
\begin{equation}
\phi := \{f_n|f_n : \{x \in \mathbb{R} \mid -a \le x \le a\} \to \mathbb{R}, x \mapsto f_n(x) := \sum_{k = 0}^n \frac{x^k}{k!} \mbox{ für } n \in
\mathbb{N}\}
\end{equation}
Dann definiert
\begin{equation}
F : \mathbb{N} \to \phi, n \mapsto F(n) := f_n
\end{equation}
eine Funktionenfolge. Für die Funktionswerte der Folgenglieder von $F$ gilt
\begin{equation}
f_1(x) := \sum_{k = 0}^1 \frac{x^k}{k!}, f_2(x) := \sum_{k = 0}^2 \frac{x^k}{k!}, f_3(x) := \sum_{k = 0}^3 \frac{x^k}{k!}, ...
\end{equation}

:::

## Grenzwerte {#sec-grenzwerte}

Wir betrachten zunächst Grenzwerte reeller Folgen, dann Grenzfunktionen
von Funktionenfolgen und schließlich Grenzwerte von Funktionen.

Wenn man die Folgenglieder einer Folge betrachtet, kann man sich fragen, welche
Werte eine Folge wohl annimmt, wenn der Folgenindex $n$ sehr groß wird, also
gegen unendlich strebt. Wenn in diesem Fall die Folgenglieder sehr ähnliche
Werte annehmen (und nicht etwa auch unendlich groß werden), so ist man auf den
Begriff des *Grenzwerts* für reelle Folgen bzw. der *Grenzfunktion* für
Funktionenfolgen geführt.

:::{#def-grenzwert-einer-folge}
## Grenzwert einer reellen Folge
$x \in \mathbb{R}$ heißt Grenzwert einer reellen Folge $(x_n)_{n = 1}^\infty$,
wenn es zu jedem $\epsilon > 0$ ein $m \in \mathbb{N}$ gibt, so dass
\begin{equation}
|x_n - x| < \epsilon \mbox{ für alle } n \ge m.
\end{equation}
Eine Folge, die einen Grenzwert besitzt, wird \textit{konvergente Folge}
genannt, eine Folge, die keinen Grenzwert besitzt, wird \textit{divergente
Folge} genannt. Dafür, dass $x \in \mathbb{R}$ Grenzwert der Folge
$(x_n)_{n = 1}^\infty$ ist, schreibt man auch
\begin{equation}
\lim_{n \to \infty} x_n = x \mbox{ oder } x_n \to x \mbox{ für } n \to \infty \mbox{ oder } x_n\xrightarrow{n \to \infty} x.
\end{equation}
:::
Eine Folge mit Grenzwert $0$ nennt man *Nullfolge*.

Nach @def-grenzwert-einer-folge kann der Grenzwert einer Folge existieren,
muss es aber nicht.

:::{#exm-divergente-folge}
## Eine divergente reelle Folge
Die Folge
\begin{equation}
f : \mathbb{N} \to \mathbb{R}, n \mapsto f(n) := n
\end{equation}
hat keinen Grenzwert, da hier sowohl $n$ als auch $f(n)$ unendlich groß werden.
:::

Für eine konvergente Folge, also eine Folge, deren Grenzwert existiert, gilt nach
@def-grenzwert-einer-folge, dass sich für ein beliebig kleines, aber positives
$\epsilon$ ein $m \in \mathbb{N}$ angeben lässt, sodass für alle Folgenglieder
$x_n$ mit $n \ge m$ der Abstand in positiver oder negativer Richtung vom
Grenzwert kleiner als $\epsilon$ ist. Die Folgenglieder mit $n \ge m$ liegen
also beliebig nah am Grenzwert $x$. Oft mag es so sein, dass für ein kleineres
$\epsilon$ ein größeres $m$ erforderlich ist.


:::{#exm-grenzwerte-reeller-folgen}
## Grenzwerte reeller Folgen

Die oben betrachteten Beispiele für reelle Folgen dagegen haben Grenzwerte.

*(Sprungfolge)* Wir betrachten die reelle Folge mit den Folgengliedern
\begin{equation}
x_n := 2 + \frac{(-1)^n}{n},
\end{equation}
Dann gilt
\begin{equation}
\lim_{n \to \infty} x_n = 2.
\end{equation}


**Beweis**

Sei $\epsilon > 0$ beliebig. Wir wählen eine natürliche Zahl $m$ mit
$m > 1/\epsilon$.
Zum Beispiel wählen wir also für  $\epsilon = 0.01 > 0$ das $m$ als $m := 101$,
denn dann gilt
\begin{equation}
m > \frac{1}{\epsilon} = \frac{1}{0.01} = 100.
\end{equation}
Für alle $n \ge m$ gilt dann mit $x = 2$:
\begin{equation}
|x_n - 2| = \left|\frac{(-1)^n}{n}\right| = \frac{1}{n} \le \frac{1}{m} < \epsilon.
\end{equation}
Damit ist die Grenzwertdefinition erfüllt und $x = 2$ ist Grenzwert der Folge
$(x_n)_{n = 1}^\infty$. Man beachte, dass die Wahl von $m$ von $\epsilon$
abhängt.
Für kleinere $\epsilon$ kann ein größeres $m$ erforderlich sein.
Man kann aber immer ein hinreichend großes $m$ finden, sodass die
Grenzwertdefinition erfüllt ist.

*(Harmonische Folgen)* Für die harmonischen Folgen gilt mit $p,q \in \mathbb{N}$
$$
\lim_{n\to \infty} \left(\frac{1}{n}\right)^{\frac{p}{q}} = 0.
$$ {#eq-lim-ham}
*(Geometrische Folgen)* Für die geometrischen Folgen gilt mit $q \in ]-1,1[$
$$
\lim_{n\to \infty} q^n = 0.
$$ {#eq-lim-geo}

Man nennt die harmonischen und geometrischen Folgen entsprechend auch
*Nullfolgen*. Für allgemeine Beweise von @eq-lim-ham und @eq-lim-geo verweisen
wir auf die weiterführende Literatur. Tatsächlich sind diese Beweise nicht
trivial und rühren an den Grundannahmen über das Wesen der reellen Zahlen. Die
Beweise beruhen auf dem Archimedischen Axiom und der
Bernoulli-Ungleichung. Für die zugrunde liegenden Tatsachen verweisen
wir ebenfalls auf die weiterführende Literatur.

Wir visualisieren die ersten zehn Folgenglieder sowie die Grenzwerte
der Sprungfolge, der harmonischen Folge für $p := q := 1$ und der
geometrischen Folge für $q := 1/2$ in @fig-reelle-folgen-grenzwerte. Die durch
Punkte dargestellten Folgenglieder
liegen für höheres $n$ offenbar zunehmend näher an dem durch eine graue Linie
dargestellten Grenzwert.

```{r, echo = F, eval = F}
n           = 1:10
dat         = cbind(2 + (-1)^n/n, 1/n, (1/2)^n)
lim         = c(2, 0, 0)
ttl         = c("Sprungfolge", "Harmonische Folge", "Geometrische Folge")
lab         = expression(2 + frac((-1)^n, n), frac(1, n), (1/2)^n)
lbl         = expression(
lim[n %->% infinity]~(2 + frac((-1)^n, n)) == 2,
lim[n %->% infinity]~frac(1, n) == 0,
lim[n %->% infinity]~(1/2)^n == 0)
rng         = list(c(0.7, 2.9), c(-0.2, 1.3), c(-0.2, 1.3))
dir         = "./_figures/105-reelle-folgen"
suf         = c(".pdf", "-grenzwerte.pdf")
for (ver in seq_along(suf)) {
    cairo_pdf(
    paste0(dir, suf[ver]),
    width           = 12,
    height          = 4.8)
    par(
    mfrow           = c(1, 3),
    cex             = 1.2,
    cex.axis        = 1,
    cex.lab         = 1.1,
    cex.main        = 1.05,
    font.main       = 1,
    mar             = c(3.2, 2.5, 2.5, 0.5),
    family          = "sans",
    bty             = "l",
    las             = 1,
    mgp             = c(2, 0.6, 0))
    for (idx in seq_len(ncol(dat))) {
        plot(
        n,
        dat[, idx],
        type        = "p",
        pch         = 1,
        col         = "gray30",
        xlim        = c(0, 11),
        ylim        = rng[[idx]],
        xlab        = "n",
        ylab        = "",
        main        = ttl[idx])
        legend(
        "topright",
        legend      = lab[idx],
        pch         = 1,
        col         = "gray30",
        bty         = "n")
        if (ver == 2) {
            abline(h = lim[idx], col = "gray60", lty = 2)
            legend(
            "bottomright",
            inset   = c(0, 0.02),
            legend  = lbl[idx],
            cex     = 0.85,
            lty     = 2,
            col     = "gray60",
            bty     = "n")
        }
    }
    dev.off()
}
```

![Grenzwerte der Sprungfolge, der harmonischen und der geometrischen
Folge.](./_figures/105-reelle-folgen-grenzwerte){#fig-reelle-folgen-grenzwerte
fig-align="center"}

:::

:::{#exm-grenzwert-harmonische-folge}
## Nachweis des Grenzwerts der harmonischen Folge
Für den Spezialfall der harmonischen Folge mit $p = q = 1$ wollen wir die
Argumentation für den Grenzwert
$$
\lim_{n\to\infty} \frac{1}{n} = 0
$$ {#eq-grenzwert-harmonische-folge}
kurz darstellen. Nach @def-grenzwert-einer-folge gilt
@eq-grenzwert-harmonische-folge genau dann, wenn sich für ein beliebiges
$\epsilon > 0$ (also insbesondere ein beliebig kleines) ein $m \in \mathbb{N}$
angeben lässt, so dass für alle $n \ge m$ gilt, dass
$$
\left\lvert \frac{1}{n} - 0 \right\rvert < \epsilon \Leftrightarrow \frac{1}{n}
< \epsilon.
$$
Setzt man also mit der Aufrundungsfunktion $\lceil \cdot \rceil$ für ein
beliebiges $\epsilon > 0$
$$
m := \left\lceil \frac{1}{\epsilon} \right\rceil + 1,
$$
also z. B. bei $\epsilon := 0.01$ entsprechend $m := \left\lceil \frac{1}{0.01}
\right\rceil + 1 = 101$,
so gilt für alle $n \ge m$, dass $\frac{1}{n} < \epsilon$. Da $\epsilon > 0$
beliebig gewählt wurde, ist diese Konstruktion für alle $\epsilon > 0$ möglich.

:::

:::{#thm-rechenregeln-folgengrenzwerte}
## Rechenregeln für Grenzwerte reeller Folgen
Es seien $(x_n)$ und $(y_n)$ konvergente reelle Folgen mit
$\lim_{n \to \infty} x_n = x$ und $\lim_{n \to \infty} y_n = y$.
Für jedes $c \in \mathbb{R}$ gilt
\begin{equation}
\lim_{n \to \infty} (x_n + y_n) = x + y, \quad
\lim_{n \to \infty} (c x_n) = c x,       \quad
\lim_{n \to \infty} (x_n y_n) = xy.
\end{equation}
Ist zusätzlich $y \ne 0$, so gilt $y_n \ne 0$ ab einem hinreichend großen
Index und für die ab dort definierte Quotientenfolge gilt
\begin{equation}
\lim_{n \to \infty} \frac{x_n}{y_n} = \frac{x}{y}.
\end{equation}
:::

Für einen Beweis verweisen wir auf die weiterführende Literatur.

Für Funktionenfolgen ist eine Möglichkeit der Erweiterung der Begriffe der
Konvergenz und des Grenzwertes folgende.

:::{#def-grenzfunktion-einer-funktionenfolge}
## Punktweise Konvergenz und Grenzfunktion einer Funktionenfolge
$F = (f_n)_{n\in \mathbb{N}}$ sei eine Funktionenfolge von univariaten
reellwertigen Funktionen mit Definitionsbereich $D$. $F$ heißt
\textit{punktweise konvergent}, wenn die reelle Folge
$\left(f_n(x)\right)_{n\in \mathbb{N}}$ für jedes $x \in D$ eine konvergente
Folge ist, also einen Grenzwert besitzt. Die Funktion, die jedem $x \in D$
diesen Grenzwert von $\left(f_n(x)\right)_{n\in \mathbb{N}}$ zuordnet, heißt
dann die \textit{Grenzfunktion der Funktionenfolge $F$ } und hat die Form
\begin{equation}
f : D \to \mathbb{R}, x \mapsto f(x) := \lim_{n\to \infty}f_n(x).
\end{equation}
:::

Man beachte, dass die Grenzwerte von konvergenten reellen Folgen reelle Zahlen
sind, die Grenzfunktionen von punktweise konvergenten Funktionenfolgen dagegen
sind Funktionen. Neben der punktweisen Konvergenz von Funktionenfolgen gibt es
noch den mächtigeren Begriff der *gleichmäßigen Konvergenz* von
Funktionenfolgen, für den wir aber auf die weiterführende Literatur verweisen.
Als Beispiel betrachten wir die Grenzfunktionen der oben diskutierten
Funktionenfolgen, wobei wir für Beweise auf die weiterführende Literatur
verweisen.

:::{#exm-grenzfunktionen}
## Grenzfunktionen von Potenzen und Partialsummen

Wir betrachten die Funktionenfolge
\begin{equation}
F : \mathbb{N} \to \phi, n \mapsto F(n) := f_n
\end{equation}
mit
\begin{equation}
\phi := \{f_n|f_n : \{x \in \mathbb{R} \mid 0 \le x \le 1\} \to \mathbb{R}, x \mapsto f_n(x) := x^n \mbox{ für } n \in \mathbb{N}\}
\end{equation}
Dann ist $F$ punktweise konvergent mit Grenzfunktion
\begin{equation}
f : \{x \in \mathbb{R} \mid 0 \le x \le 1\} \to \mathbb{R}, x \mapsto f(x)
 :=
\begin{cases}
0, & \mbox{ für } x \in \{x \in \mathbb{R} \mid 0 \le x < 1\} \\
1, & \mbox{ für } x = 1       \\
\end{cases}
\end{equation}
da $f_n(x) := x^n$ für $x \in \{x \in \mathbb{R} \mid 0 \le x < 1\}$ eine
geometrische Folge und damit eine Nullfolge ist und $f_n(x) := x^n$ für $x = 1$
eine konstante Folge ist, für die alle Folgenglieder den Abstand $0$ von $1$
haben. Die Funktionenfolge $F$ konvergiert also gegen eine Funktion, die auf dem
gesamten Intervall $\{x \in
\mathbb{R} \mid 0 \le x \le 1\}$
gleich null ist, außer im Punkt $1$. Diese Funktion hat offenbar einen Sprung.

*(Exponentialfunktion)* Sei $a > 0$. Wir betrachten die Funktionenfolge
\begin{equation}
F : \mathbb{N} \to \phi, n \mapsto F(n) := f_n
\end{equation}
mit
\begin{equation}
\phi := \{f_n|f_n : \{x \in \mathbb{R} \mid -a \le x \le a\} \to \mathbb{R}, x \mapsto f_n(x) := \sum_{k = 0}^n \frac{x^k}{k!} \mbox{ für } n \in
\mathbb{N}\}
\end{equation}
Dann ist $F$ punktweise konvergent mit Grenzfunktion
\begin{equation}
f : \{x \in \mathbb{R} \mid -a \le x \le a\} \to \mathbb{R}, x \mapsto f(x) := \sum_{k = 0}^\infty \frac{x^k}{k!} =: \exp(x)
\end{equation}
Die Funktionenfolge $F$ konvergiert also gegen die Exponentialfunktion auf $\{x
\in \mathbb{R} \mid -a \le x \le a\}$.
Umgekehrt betrachtet ist die Exponentialfunktion gerade durch
\begin{equation}
\exp(x) := \sum_{k = 0}^\infty \frac{x^k}{k!}
\end{equation}
definiert.


```{r, echo = F, eval = F}
# PDF-Speicherung
pdf(
file        = "./_figures/105-funktionenfolgen-grenzwerte.pdf",
width       = 10,
height      = 5)
library(latex2exp)
par(
mfcol       = c(1,2),
family      = "sans",
pty         = "s",
bty         = "l",
lwd         = 1,
las         = 1,
mgp         = c(2,1,0),
font.main   = 1,
cex.main    = 1.5)

# f_n(x) := x^n
xmin        = 0
xmax        = 1
res         = 1e3
x           = seq(xmin,xmax,len = res)
fnx         = cbind(matrix(x**1), matrix(x**2), matrix(x**3), matrix(x**4))
matplot(
x,
fnx,
type        = "l",
lty         = 1,
lwd         = 2,
col         = c("gray10", "gray30", "gray50", "gray70", "red"),
xlim        = c(xmin,xmax),
ylim        = c(xmin,xmax),
ylab        = " ",
xlab        = "x",
main        = TeX("$f_n(x) := x^n$"))
lines(
x,
rep(0,length(x)),
lwd         = 2,
col         = "red")
points(1, 0, pch = 21, bg = "white", col = "red", lwd = 2)
points(1, 1, pch = 19, col = "red")

legend(
0,
1,
c(TeX("$f_1$"),TeX("$f_2$"),TeX("$f_3$"), TeX("$f_4$"), TeX("f")),
cex         = 1.2,
lty         = 1,
col         = c("gray10", "gray30", "gray50", "gray70", "red"),
lwd         = 2,
y.intersp   = 1,
bty         = "n")

# f_n(x) := \sum_{k=0}^n x^k/k!
xmin        = -2
xmax        = 2
res         = 1e2
x           = seq(xmin,xmax,len = res)
nmax        = 4
xt          = matrix(rep(NaN,res*(nmax+1)), nrow = res)
for(i in 1:res){
  for(k in 0:nmax){
    xt[i,k+1]= (x[i]**k)/factorial(k)
  }
}
fnx         = cbind(matrix(rowSums(xt[,1:2])),
                  matrix(rowSums(xt[,1:3])),
                  matrix(rowSums(xt[,1:4])),
                  matrix(rowSums(xt[,1:5])))
matplot(
x,
fnx,
type        = "l",
lty         = 1,
lwd         = 2,
col         = c("gray10", "gray30", "gray50", "gray70"),
xlim        = c(xmin,xmax),
ylab        = " ",
xlab        = "x",
main        = TeX("$f_n(x) := \\sum_{k = 0}^n \\frac{x^k}{k!}$"))
lines(
x,
exp(x),
type        = "l",
lwd         = 2,
col         = "red")
legend(
-2,
7,
c(TeX("$f_1$"),TeX("$f_2$"),TeX("$f_3$"), TeX("$f_4$"), TeX("$\\exp$")),
cex         = 1.2,
lty         = 1,
col         = c("gray10", "gray30", "gray50", "gray70", "red"),
lwd         = 2,
y.intersp   = 1,
bty         = "n")
dev.off()
```

![Beispiele für Grenzwerte von
Funktionenfolgen](./_figures/105-funktionenfolgen-grenzwerte){#fig-funktionenfolgen-grenzwerte
fig-align="center"}

:::

Bei einer reellen Folge betrachten wir das Verhalten der Folgenglieder für
immer größer werdende Indizes $n$. Die Schreibweise
\begin{equation}
\lim_{n \to \infty} f(n) = x
\end{equation}
bedeutet, dass die Folgenglieder $f(n)$ beliebig nahe bei $x$ liegen, sobald
$n$ hinreichend groß ist. Bei einer Funktion betrachten wir dagegen das
Verhalten ihrer Werte für Argumente $x$, die sich einer Stelle $a$ nähern.
Die Schreibweise
\begin{equation}
\lim_{x \to a} f(x) = b
\end{equation}
bedeutet, dass die Funktionswerte $f(x)$ beliebig nahe bei $b$ liegen, sobald
$x$ hinreichend nahe bei $a$ liegt und $x \ne a$ ist.

Gemeinsam ist beiden Grenzwertbegriffen, dass sich die Funktionswerte
beliebig nahe an einen Grenzwert annähern. Der Unterschied besteht in den
Argumenten: Bei $n \to \infty$ werden die natürlichen Zahlen $n$ immer größer,
bei $x \to a$ nähern sich die reellen Zahlen $x$ einer festen Zahl $a$.
$n$ muss nicht gleich Unendlich sein und kann dies als natürliche Zahl auch
gar nicht. Beim Funktionsgrenzwert muss $x$ nicht gleich $a$ sein.
Insbesondere muss $a$ nicht zur Definitionsmenge der Funktion gehören.
Um die Annäherung an $a$ präzise zu beschreiben, führen wir zunächst den
Begriff des Häufungspunkts ein.

:::{#def-haeufungspunkt}
## Häufungspunkt
Es sei $D \subseteq \mathbb{R}$.
Ein Punkt $a \in \mathbb{R}$ heißt \textit{Häufungspunkt von $D$}, wenn es
zu jedem $\delta > 0$ ein $x \in D$ mit
\begin{equation}
0 < |x - a| < \delta
\end{equation}
gibt.
:::

:::{#exm-haeufungspunkt}
## Ein Häufungspunkt der reellen Zahlen
Für $D := \mathbb{R}$ ist $a := 0$ ein Häufungspunkt. Beispielsweise nähern
sich $0.1$, $0.01$, $0.001$, $\ldots$ der Zahl $0$.
Zu jedem $\delta > 0$ wählen wir $x := \delta/2$. Dann gilt
$x \in \mathbb{R}$ und
\begin{equation}
0 < |x - 0| = \frac{\delta}{2} < \delta.
\end{equation}

:::

:::{#def-grenzwert-einer-funktion}
## Grenzwert einer Funktion
Es seien $D \subseteq \mathbb{R}$ und $f : D \to \mathbb{R}$ eine Funktion.
Sei $a$ ein Häufungspunkt von $D$. Eine Zahl $b \in \mathbb{R}$ heißt
\textit{Grenzwert von $f$ für $x \to a$}, wenn es zu jedem $\epsilon > 0$
ein $\delta > 0$ gibt, sodass für alle $x \in D$ gilt:
\begin{equation}
0 < |x - a| < \delta \Rightarrow |f(x) - b| < \epsilon.
\end{equation}
Man schreibt dann $\lim_{x \to a} f(x) = b$.
:::

Diese Definition heißt $\epsilon$-$\delta$-Kriterium nach Karl Weierstraß
(Vorlesungen von 1861). Dabei beschreibt $\epsilon$ den geforderten Abstand
der Funktionswerte zum Grenzwert. $\delta$ beschreibt einen dafür
hinreichenden Abstand der Argumente zur Stelle $a$. Der Wert $f(a)$ spielt
für diesen Grenzwert keine Rolle.

## Stetigkeit {#stetigkeit}

Intuitiv bedeutet Stetigkeit, dass hinreichend kleine Änderungen des
Arguments zu beliebig kleinen Änderungen des Funktionswerts führen.
Wir können dies mit der folgenden Definition präzisieren.

:::{#def-stetigkeit-einer-funktion}
## Stetigkeit einer Funktion
Es seien $D,Z \subseteq \mathbb{R}$ und $f : D \to Z$ eine Funktion.
Die Funktion $f$ heißt \textit{stetig in $a \in D$}, wenn es zu jedem
$\epsilon > 0$ ein $\delta > 0$ gibt, sodass für alle $x \in D$ gilt:
\begin{equation}
|x - a| < \delta \Rightarrow\ |f(x) - f(a)| < \epsilon.
\end{equation}
Ist $f$ in jedem $a \in D$ stetig, so heißt $f$ \textit{stetig auf $D$}.
:::

Ist $a \in D$ ein Häufungspunkt von $D$, so ist $f$ genau dann in $a$
stetig, wenn $\lim_{x \to a} f(x) = f(a)$ gilt. An isolierten Punkten ihrer
Definitionsmenge ist jede Funktion stetig. Liegt $x$ hinreichend nahe bei $a$, 
so liegt $f(x)$ beliebig nahe bei $f(a)$. Anders als beim Funktionsgrenzwert muss 
$f(a)$ definiert sein. Der Zielwert ist ausdrücklich $f(a)$. Für $x = a$ ist 
die geforderte Ungleichung automatisch erfüllt. Beispiele für stetige Funktionen 
sind die elementaren Funktionen aus @sec-funktionen. Beispiele für nicht-stetige 
Funktionen sind Wahrscheinlichkeitsmassefunktionen und die Heaviside-Funktion.

![Zu jedem $\epsilon > 0$ lässt sich ein $\delta > 0$ so wählen,
dass für alle $x \in D$ aus $|x-a| < \delta$ die Ungleichung
$|f(x)-f(a)| < \epsilon$ folgt.](./_figures/105-stetigkeit){#fig-stetigkeit
fig-align="center"}

:::{#def-einseitige-stetigkeit}
## Linksseitige und rechtsseitige Stetigkeit
Es seien $D,Z \subseteq \mathbb{R}$ und $f : D \to Z$ eine Funktion. Die
Funktion $f$ heißt \textit{linksseitig stetig in $a \in D$}, wenn es
zu jedem $\epsilon > 0$ ein $\delta > 0$ gibt, sodass für alle
$x \in D$ mit $x \le a$ gilt:
\begin{equation}
|x - a| < \delta \Rightarrow |f(x) - f(a)| < \epsilon.
\end{equation}
Die Funktion $f$ heißt \textit{rechtsseitig stetig in $a \in D$}, wenn es
zu jedem $\epsilon > 0$ ein $\delta > 0$ gibt, sodass für alle
$x \in D$ mit $x \ge a$ gilt:
\begin{equation}
|x - a| < \delta \Rightarrow |f(x) - f(a)| < \epsilon.
\end{equation}
:::

Bei linksseitiger Stetigkeit betrachten wir nur Argumente links von $a$
oder gleich $a$. Bei rechtsseitiger Stetigkeit betrachten wir dagegen nur
Argumente rechts von $a$ oder gleich $a$. Eine Funktion ist genau dann stetig
in $a$, wenn sie dort sowohl linksseitig als auch rechtsseitig stetig ist.

:::{#exm-heaviside-funktion}
## Einseitige Stetigkeit der Heaviside-Funktion

Wir betrachten die Heaviside-Funktion mit der Festlegung $f(0) = 1$:
\begin{equation}
f : \mathbb{R} \to \mathbb{R}, x \mapsto f(x) :=
\begin{cases}
0 & \text{für } x < 0,\\
1 & \text{für } x \ge 0.
\end{cases}
\end{equation}

*Rechtsseitige Stetigkeit in $0$*

Sei $\epsilon > 0$ beliebig. Wir wählen $\delta := 1$. Für alle $x \ge 0$
mit $|x| < \delta$ gilt
\begin{equation}
|f(x) - f(0)| = |1 - 1| = 0 < \epsilon.
\end{equation}
Also ist $f$ rechtsseitig stetig in $0$.

*Keine linksseitige Stetigkeit in $0$*

Wir wählen $\epsilon := 1/2$. Zu jedem $\delta > 0$ gibt es
$x := -\delta/2 < 0$ mit $|x| < \delta$, aber
\begin{equation}
|f(x) - f(0)| = |0 - 1| = 1 > \epsilon.
\end{equation}
Also ist $f$ nicht linksseitig stetig und damit auch nicht stetig in $0$.

$f$ ist die kumulative Verteilungsfunktion einer Zufallsvariable, die mit
Wahrscheinlichkeit $1$ den Wert $0$ annimmt. Kumulative Verteilungsfunktionen
sind stets rechtsseitig stetig, können aber Sprungstellen besitzen.


```{r, echo = FALSE, eval = FALSE}
cairo_pdf(
"./_figures/105-heaviside-funktion.pdf",
width  = 7,
height = 3.2,
family = "serif")
par(
mar      = c(3.2, 3.4, 0.7, 0.7),
mgp      = c(2, 0.6, 0),
cex      = 1.3,
las      = 1,
lend     = "butt")
plot(
NA,
xlim     = c(-2.5, 2.5),
ylim     = c(-0.2, 1.25),
xaxs     = "i",
yaxs     = "i",
xlab     = latex2exp::TeX("$x$"),
ylab     = "",
axes     = FALSE)
mtext(latex2exp::TeX("$f(x)$"), side = 2, line = 2, las = 1)
axis(1, at = -2:2)
axis(2, at = c(0, 1))
box(bty = "l", lwd = 0.7)
segments(-2.35, 0, 0, 0, lwd = 3, col = "black")
segments(0, 1, 2.35, 1, lwd = 3, col = "black")
arrows(-2.1, 0, -2.35, 0, length = 0.08, lwd = 2)
arrows(2.1, 1, 2.35, 1, length = 0.08, lwd = 2)
points(0, 0, pch = 21, bg = "white", col = "black", cex = 1.5, lwd = 2)
points(0, 1, pch = 21, bg = "black", col = "black", cex = 1.5, lwd = 2)
invisible(dev.off())
```

![Heaviside-Funktion mit $f(0) = 1$.](./_figures/105-heaviside-funktion){#fig-heaviside-funktion
fig-align="center"}

Der weiße Punkt bei $(0,0)$ gehört nicht zum Graphen. Der schwarze Punkt
bei $(0,1)$ gehört dagegen zum Graphen, es gilt $f(0) = 1$. Bei $0$ springt
$f$ von $0$ auf $1$ und ist nur rechtsseitig stetig.
:::

## Selbstkontrollfragen {.unnumbered .unlisted}
\footnotesize

1. Geben Sie die Definition einer reellen Folge wieder.
1. Was unterscheidet eine Funktionenfolge von einer reellen Folge?
1. Geben Sie die ersten drei Glieder der Folgen $x_n := 1/n$ und
$y_n := (1/2)^n$ an.
1. Definieren Sie Konvergenz, Divergenz und den Begriff der Nullfolge.
1. Bestimmen Sie die Grenzwerte der beiden Folgen aus Frage 3.
1. Wählen Sie für $x_n := 1/n$ ein $m \in \mathbb{N}$, sodass für alle
$n \ge m$ gilt, dass $|x_n| < 0.01$ ist.
1. Konvergiert die Folge $x_n := (-1)^n$? Begründen Sie Ihre Antwort.
1. Was bedeutet punktweise Konvergenz einer Funktionenfolge?
1. Bestimmen Sie die Grenzfunktion von $f_n(x) := x^n$ für
$0 \le x \le 1$.
1. Gegen welche Funktion konvergieren die Partialsummen
$f_n(x) := \sum_{k = 0}^n x^k/k!$ für $x \in \mathbb{R}$?
1. Geben Sie die Definition der Stetigkeit einer Funktion wieder.
1. Ist die Grenzfunktion aus Frage 9 in $x = 1$ stetig?

## Lösungen {.unnumbered .unlisted}

1. Eine reelle Folge ist eine Funktion
$f : \mathbb{N} \to \mathbb{R}, n \mapsto f(n) =: x_n$.
Die Werte $x_n$ heißen Folgenglieder. Siehe @def-reelle-folge.
1. Die Glieder einer reellen Folge sind reelle Zahlen. Die Glieder einer
Funktionenfolge sind Funktionen.
1. Es gelten $(x_1,x_2,x_3) = (1,1/2,1/3)$ und
$(y_1,y_2,y_3) = (1/2,1/4,1/8)$.
1. Eine Folge $(x_n)$ konvergiert gegen $x \in \mathbb{R}$, wenn es zu jedem
$\epsilon > 0$ ein $m \in \mathbb{N}$ gibt, sodass für alle $n \ge m$
gilt: $|x_n - x| < \epsilon$. Sie heißt divergent, wenn kein solcher reeller
Grenzwert existiert. Eine Nullfolge ist eine Folge mit Grenzwert $0$. Siehe
@def-grenzwert-einer-folge.
1. Beide Folgen konvergieren gegen $0$.
1. Man kann $m := 101$ wählen. Für alle $n \ge 101$ gilt
$|x_n| = 1/n \le 1/101 < 0.01$.
1. Nein. Für gerade Indizes sind die Folgenglieder $1$, für ungerade
Indizes $-1$. Diese beiden Teilfolgen haben verschiedene Grenzwerte.
1. Für jedes feste Argument $x$ aus der gemeinsamen Definitionsmenge
konvergiert die reelle Folge der Funktionswerte $(f_n(x))$ gegen $f(x)$.
Das heißt, $\lim_{n \to \infty} f_n(x) = f(x)$ gilt für jedes $x \in D$.
1. Die Grenzfunktion ist
\begin{equation}
f(x) =
\begin{cases}
0, & \mbox{für } 0 \le x < 1, \\
1, & \mbox{für } x = 1.
\end{cases}
\end{equation}
1. Die Partialsummen konvergieren punktweise gegen $\exp(x)$.
1. Eine Funktion $f : D \to \mathbb{R}$ heißt stetig in $a \in D$, wenn es
zu jedem $\epsilon > 0$ ein $\delta > 0$ gibt, sodass für alle $x \in D$
gilt: $|x - a| < \delta \Rightarrow |f(x) - f(a)| < \epsilon$.
Sie heißt stetig auf $D$, wenn sie in jedem $a \in D$ stetig ist.
Siehe @def-stetigkeit-einer-funktion.
1. Nein. Für $\epsilon := 1/2$ und jedes $\delta > 0$ liegt
$x := 1 - \min(\delta/2, 1/2)$ in der Definitionsmenge und erfüllt
$|x - 1| < \delta$, aber $|f(x) - f(1)| = 1 > \epsilon$.

\normalsize
