# Differenzialrechnung {#sec-differenzialrechnung}

Die Differenzialrechnung befasst sich mit der Änderung von Funktionen. Sie
bildet einerseits die Grundlage für die mathematische Modellierung dynamischer
Systeme mithilfe von *Differenzialgleichungen*, also der Beschreibung von
Funktionen anhand ihrer Änderungsraten. Zum anderen bildet die
Differenzialrechnung die Grundlage der *Optimierung*, also des Bestimmens von
Extremstellen von Funktionen. In @sec-definitionen-rechenregeln führen wir
zunächst den Begriff der Ableitung und mit ihm verbundene elementare
Rechenregeln ein. In @sec-analytische-optimierung widmen wir uns dann der Frage,
wie man mithilfe von Ableitungen Extremstellen von Funktionen bestimmen kann.

## Definitionen und Rechenregeln {#sec-definitionen-rechenregeln}

Wir beginnen mit folgender Definition.

:::{#def-differenzierbarkeit-und-ableitung}
## Differenzierbarkeit und Ableitung
Es sei $I \subseteq \mathbb{R}$ ein offenes Intervall und $f : I \to \mathbb{R}$
eine univariate reellwertige Funktion. Die Funktion $f$ heißt *differenzierbar
in $a \in I$*, wenn der Grenzwert
\begin{equation}
f'(a) := \lim_{h \to 0} \frac{f(a + h) - f(a)}{h}
\end{equation}
als reelle Zahl existiert. Dabei wird der Quotient nur für $h \neq 0$ und
$a + h \in I$ betrachtet. Die Zahl $f'(a)$ heißt *Ableitung von $f$ an der
Stelle $a$*. Ist $f$ in jedem $x \in I$ differenzierbar, so heißt $f$
*differenzierbar auf $I$*. Die Funktion
\begin{equation}
f' : I \to \mathbb{R}, x \mapsto f'(x)
\end{equation}
heißt dann *Ableitung von $f$*.
:::

Für $h>0$ heißt der Ausdruck
\begin{equation}
\frac{f(a+h)-f(a)}{h}
\end{equation}
*Newtonscher Differenzquotient*. Wie in @fig-newtonscher-differenzquotient
dargestellt, misst der Newtonsche Differenzquotient die Änderung $f(a+h)-f(a)$
von $f$ auf der $y$-Achse pro Strecke $h$ auf der $x$-Achse. Wenn also zum
Beispiel $f(a)$ und $f(a+h)$ die Position eines Objektes zu einem Zeitpunkt $a$
und zu einem späteren Zeitpunkt $a+h$ repräsentieren, dann ist $f(a+h)-f(a)$ die
von diesem Objekt in der Zeit $h$ zurückgelegte Strecke, also seine
durchschnittliche Geschwindigkeit über den Zeitraum $h$. Für $h\to 0$ misst der
Newtonsche Differenzquotient dann die instantane Änderungsrate von $f$ in $a$,
also in diesem Beispiel die Geschwindigkeit des Objektes zu einem Zeitpunkt $a$.

![Elemente des Newtonschen Differenzquotienten.](./_figures/106-newtonscher-differenzquotient){#fig-newtonscher-differenzquotient fig-align="center" width=80%}

Aus mathematischer Sicht ist es wichtig, bei der Definition der Ableitung
zwischen den Symbolen $f'(a)$ und $f'$ zu unterscheiden. Wie üblich bezeichnet
$f'(a)$ den Wert einer Funktion, also eine Zahl. $f'$ dagegen bezeichnet eine
Funktion, nämlich die Funktion, deren Werte als $f'(a)$ für alle $a \in I$
bestimmt sind.

Die Definition des Grenzwerts einer Funktion
(@def-grenzwert-einer-funktion) aus dem Kapitel
@sec-folgen-grenzwerte-stetigkeit gilt auch für den Differenzquotienten.
Dabei nähert sich die Schrittweite $h$ der Zahl $0$, während die
Ableitungsstelle $a$ fest bleibt. Wie in
@def-differenzierbarkeit-und-ableitung sei $f : I \to \mathbb{R}$ auf einem
offenen Intervall $I$ definiert und $a \in I$. Für dieses feste $a$ betrachten
wir den Differenzquotienten als eigene Funktion
\begin{equation}
g : D_a \to \mathbb{R}, h \mapsto g(h) := \frac{f(a + h) - f(a)}{h},
\end{equation}
mit der Definitionsmenge
\begin{equation}
D_a := \{h \in \mathbb{R} | h \ne 0,\ a + h \in I\}.
\end{equation}
Weil $I$ offen ist und $a \in I$ liegt, enthält $D_a$ beliebig kleine
positive und negative Schrittweiten. Somit ist $0$ nach
@def-haeufungspunkt ein Häufungspunkt von $D_a$, obwohl $0$ selbst nicht zu
$D_a$ gehört.

Wir wenden die Grenzwertdefinition also auf die Funktion $g$ mit der
Argumentvariable $h$, der Grenzwertstelle $0$ und einem möglichen Grenzwert
$c \in \mathbb{R}$ an. Die Aussage
\begin{equation}
\lim_{h \to 0} g(h) = c
\end{equation}
bedeutet, dass es zu jedem $\epsilon > 0$ ein $\delta > 0$ gibt, sodass für
alle $h \in D_a$ gilt:
\begin{equation}
0 < |h| < \delta \Longrightarrow \left|\frac{f(a + h) - f(a)}{h} - c\right| < \epsilon.
\end{equation}
Existiert dieser Grenzwert $c$, so ist $f$ nach
@def-differenzierbarkeit-und-ableitung in $a$ differenzierbar und
$f'(a) = c$. Die Grenzwertstelle der Funktion $g$ ist also $0$, die
Ableitungsstelle der Funktion $f$ dagegen $a$.

:::{#exm-ableitung-quadratfunktion-grenzwert}
## Ableitung der Quadratfunktion
Wir betrachten die Quadratfunktion
\begin{equation}
f : \mathbb{R} \to \mathbb{R}, x \mapsto f(x) := x^2.
\end{equation}
Mithilfe von @def-grenzwert-einer-funktion und
@def-differenzierbarkeit-und-ableitung zeigen wir, dass $f$ auf
$\mathbb{R}$ differenzierbar ist und die Ableitung
\begin{equation}
f' : \mathbb{R} \to \mathbb{R}, x \mapsto f'(x) = 2x
\end{equation}
besitzt.

Sei dazu $a \in \mathbb{R}$ beliebig und fest. Der Differenzquotient
definiert die Funktion
\begin{equation}
g : \mathbb{R} \setminus \{0\} \to \mathbb{R}, h \mapsto g(h) := \frac{f(a + h) - f(a)}{h}.
\end{equation}
Für jedes $h \ne 0$ gilt
{\small
\begin{equation}
g(h) = \frac{(a + h)^2 - a^2}{h} = \frac{a^2 + 2ah + h^2 - a^2}{h} = \frac{2ah + h^2}{h} = 2a + h.
\end{equation}
}
Wir weisen nun mit @def-grenzwert-einer-funktion nach, dass
$\lim_{h \to 0} g(h) = 2a$ gilt. Sei $\epsilon > 0$ beliebig. Wir wählen
$\delta := \epsilon$. Für alle $h$ mit $0 < |h| < \delta$ gilt dann
\begin{equation}
|g(h) - 2a| = |2a + h - 2a| = |h| < \epsilon.
\end{equation}
Damit ist die Grenzwertdefinition erfüllt. Nach
@def-differenzierbarkeit-und-ableitung ist $f$ in $a$ differenzierbar mit
\begin{equation}
f'(a) = \lim_{h \to 0} g(h) = 2a.
\end{equation}
Da $a$ beliebig gewählt war, ist $f$ auf ganz $\mathbb{R}$ differenzierbar
und es gilt $f'(x) = 2x$.
:::

Es existieren in der Literatur verschiedene, historisch gewachsene Notationen
für Ableitungen, welche alle das identische Konzept der Ableitung
repräsentieren.

:::{#def-notation-für-ableitungen-univariater-reellwertiger-funktionen}
## Notation für Ableitungen univariater reellwertiger Funktionen
Es sei $f$ eine differenzierbare univariate reellwertige Funktion. Äquivalente
Schreibweisen für die Ableitung von $f$ und die Ableitung von $f$ an einer
Stelle $x$ sind

* die *Lagrange-Notation* $f'$ und $f'(x)$,

* die *Leibniz-Notation* $\frac{df}{dx}$ und $\frac{df(x)}{dx}$,

* die *Newton-Notation* $\dot{f}$ und $\dot{f}(x)$,

* die *Euler-Notation* $Df$ und $Df(x)$.
:::

Wir werden im Folgenden für univariate reellwertige Funktionen vor allem die
Lagrange-Notation $f'$ und $f'(x)$ als Bezeichner wählen. In Berechnungen nutzen
wir auch eine adaptierte Form der Leibniz-Notation und verstehen dort die
Schreibweise $\frac{d}{dx}f(x)$ als den Auftrag, die Ableitung von $f$ zu
berechnen. Die Newton-Notation wird vor allem eingesetzt, wenn das
Funktionsargument die Zeit repräsentiert und das dann üblicherweise mit $t$ für
*time* bezeichnet wird. $\dot{f}(t)$ bezeichnet dann entsprechend die
Änderungsrate von $f$ zum Zeitpunkt $t$. Die Euler-Notation ist vor allem im
Kontext multivariater reell- oder vektorwertiger Funktionen nützlich.

Wir setzen eine Reihe von Ableitungen elementarer Funktionen als bekannt voraus.
Diese sind in @tbl-ableitungen zusammengestellt. Für Beweise verweisen wir auf
die weiterführende Literatur.

:::{#thm-ableitungen-elementarer-funktionen}
## Ableitungen elementarer Funktionen
Für $k \in \mathbb{N}_0$ und reelle Koeffizienten $a_0,\ldots,a_k,a,b$ gelten
die folgenden Ableitungen. Die Funktionen sind auf $\mathbb{R}$ definiert, die
Logarithmusfunktion auf $]0,\infty[$. Für $k = 0$ wird die leere Summe in der
Ableitung der Polynomfunktion als $0$ verstanden.

| Name | Definition | Ableitung |
| --- | --- | --- |
| Polynomfunktion | $f(x) := \sum_{i = 0}^k a_i x^i$ | $f'(x) = \sum_{i = 1}^k i a_i x^{i-1}$ |
| Konstante Funktion | $f(x) := a$ | $f'(x) = 0$ |
| Identitätsfunktion | $f(x) := x$ | $f'(x) = 1$ |
| Linear-affine Funktion | $f(x) := ax + b$ | $f'(x) = a$ |
| Quadratfunktion | $f(x) := x^2$ | $f'(x) = 2x$ |
| Exponentialfunktion | $f(x) := \exp(x)$ | $f'(x) = \exp(x)$ |
| Logarithmusfunktion | $f(x) := \ln(x)$ | $f'(x) = \frac{1}{x}$ |

: Ableitungen elementarer Funktionen. {#tbl-ableitungen}
:::

In @fig-elementare-ableitungen-1 visualisieren wir die Identitätsfunktion, eine
lineare Funktion und die Quadratfunktion zusammen mit ihrer jeweiligen
Ableitung. In Abbildung @fig-elementare-ableitungen-2 visualisieren wir die
Exponential- und Logarithmusfunktionen zusammen mit ihrer jeweiligen Ableitung.

```{r, echo = F, eval = F}
# Speichern
dev.new()
pdf(
file        = file.path("./_figures/106-elementare-ableitungen-1.pdf"),
width       = 9,
height      = 3)

# 1 x 3 Plot Layout
library(latex2exp)
par(
mfcol     = c(1,3),
family    = "sans",
pty       = "s",
bty       = "l",
lwd       = 1,
las       = 1,
mgp       = c(2,1,0),
font.main = 1,
cex.main  = 1.2)

# Definitionsmenge
x_min     = -5                                                                   # minimum x-value
x_max     = 5                                                                    # maximum x-value
x_res     = 1e3                                                                  # x space resolution
x         = seq(x_min,x_max,len = x_res)                                         # x space

# Identitätsfunktion
fxdx      = cbind(matrix(x), matrix(rep(1,length(x)), nrow = length(x)))          # f(x) := x, f'(x) = 1
matplot(
x,
fxdx,
type      = "l",
lty       = 1,
lwd       = 2,
col       = c("gray30", "gray70"),
xlim      = c(-x_max,x_max),
ylim      = c(-x_max,x_max),
ylab      = " ",
xlab      = "x",
main      = "Identitätsfunktion" )
grid()
legend(
0,
-2,
c(TeX("$f(x)  = x$"), TeX("$f'(x) = 1$")),
cex       = 1,
lty       = 1,
col       = c("gray30", "gray70"),
lwd       = 2,
y.intersp = 1,
bty       = "n")

# Linear-affine Funktion
a         = 1/2
b         = -1
fxdx      = cbind(matrix(a*x + b), matrix(a, nrow = length(x)))                  # f(x) := 0.5x - 1, f'(x) = 0.5
matplot(
x,
fxdx,
type      = "l",
lty       = 1,
lwd       = 2,
col       = c("gray30", "gray70"),
xlim      = c(-x_max,x_max),
ylim      = c(-x_max,x_max),
ylab      = " ",
xlab      = "x",
main      = "Linear-affine Funktion")
grid()
legend(
-2,
-2,
c(TeX("$f(x) = 0.5x - 1$"), TeX("$f'(x) = 0.5$")),
cex       = 1,
lty       = 1,
col       = c("gray30", "gray70"),
lwd       = 2,
y.intersp = 1,
bty       = "n")


# Quadratfunktion
fxdx      = cbind(matrix(x^2),matrix(2*x))                                       # f(x) := x^2 # f'(x) = 2x
matplot(
x,
fxdx,
type      = "l",
lty       = 1,
lwd       = 2,
col       = c("gray30", "gray70"),
xlim      = c(-x_max,x_max),
ylim      = c(-x_max,x_max),
ylab      = " ",
xlab      = "x",
main      = "Quadratfunktion")
grid()
legend(
0,
-2,
c(TeX("$f(x)  = x^2$"), TeX("$f'(x) = 2x$")),
cex       = 1,
lty       = 1,
col       = c("gray30", "gray70"),
lwd       = 2,
y.intersp = 1,
bty       = "n")
dev.off()
```
![Ableitungen dreier elementarer Funktionen. Die Ableitung der Identitätsfunktion
ist die konstante Funktion mit Wert $1$, die Ableitung der betrachteten
linear-affinen
Funktion ist die konstante Funktion mit Wert $0.5$ und die Ableitung der
Quadratfunktion
ist die linear-affine Funktion mit $a = 2$ und $b = 0$](./_figures/106-elementare-ableitungen-1){#fig-elementare-ableitungen-1 fig-align="center" width=100%}

```{r, echo = F, eval = F}
# Speichern
pdf(
file        = file.path("./_figures/106-elementare-ableitungen-2.pdf"),
width       = 8,
height      = 4)

# 1 x 2 Plotlayout
library(latex2exp)
par(
mfcol      = c(1,2),
family     = "sans",
pty        = "s",
bty        = "l",
lwd        = 1,
las        = 1,
mgp        = c(2,1,0),
font.main  = 1,
cex.main   = 1.2)

# Exponentialfunktion
x_min     = -4                                                                   # minimum x-value
x_max     = 2                                                                    # maximum x-value
x_res     = 1e3                                                                  # x space resolution
x         = seq(x_min,x_max,len = x_res)                                         # x space
fxdx      = cbind(matrix(exp(x)),matrix(exp(x)))                                 # f(x) := exp(x), f'(x) = exp(x)
matplot(
x,
fxdx,
type      = "l",
lty       = c(1,2),
lwd       = 2,
col       = c("gray30", "gray70"),
xlim      = c(x_min,x_max),
ylim      = c(-1,6),
ylab      = " ",
xlab      = "x",
main      = "Exponentialfunktion")
grid()
legend(
-4,
6,
c(TeX("$f(x) = exp(x)$"), TeX("$f'(x) = exp(x)$")),
cex       = 1,
lty       = 1,
col       = c("gray30", "gray70"),
lwd       = 2,
y.intersp = 1.5,
bty       = "n")

# Logarithmusfunktion
x_min     = 1e-3                                                                 # minimum x-value
x_max     = 4                                                                    # maximum x-value
x_res     = 1e3                                                                  # x space resolution
x         = seq(x_min,x_max,len = x_res)                                         # x space
fxdx      = cbind(matrix(log(x)), matrix(1/x))                                   # f(x) := ln(x), f'(x) = 1/x
matplot(
x,
fxdx,
type      = "l",
lty       = 1,
lwd       = 2,
col       = c("gray30", "gray70"),
xlim      = c(0,x_max),
ylim      = c(-4,5),
ylab      = " ",
xlab      = "x",
main      = "Logarithmusfunktion")
grid()
legend(
 1,
-1,
c(TeX("$f(x) = ln(x)$"), TeX("$f'(x) = 1/x$")),
cex       = 1,
lty       = 1,
col       = c("gray30", "gray70"),
lwd       = 2,
y.intersp = 1.5,
bty       = "n")
dev.off()
```

![Ableitungen von Exponentialfunktion und Logarithmusfunktion. Die Ableitung der
Exponentialfunktion ist die Exponentialfunktion selbst, die Ableitung der
Logarithmusfunktion
hat die Funktionswerte $1/x$](./_figures/106-elementare-ableitungen-2){#fig-elementare-ableitungen-2 fig-align="center" width=85%}

Basierend auf der Definition der Ableitung einer univariaten reellwertigen
Funktion lassen sich leicht weitere Ableitungen einer solchen Funktion
definieren.

:::{#def-höhere-ableitungen}
## Höhere Ableitungen
Es sei $f$ eine univariate reellwertige Funktion und
\begin{equation}
f^{(1)} := f'
\end{equation}
sei die Ableitung von $f$. Die $k$-te Ableitung von $f$ ist rekursiv definiert
durch
\begin{equation}
f^{(k)} := \left(f^{(k-1)}\right)' \mbox{ für } k > 1,
\end{equation}
unter der Annahme, dass $f^{(k-1)}$ differenzierbar ist. Insbesondere ist die
*zweite Ableitung von $f$* definiert durch die Ableitung von $f'$, also
\begin{equation}
f'' := (f')'.
\end{equation}
:::

In Analogie zu oben Gesagtem schreiben wir in Berechnungen auch
$\frac{d^2}{dx^2}f(x)$ für den Auftrag, die zweite Ableitung einer Funktion $f$
zu bestimmen. Die nullte Ableitung $f^{(0)}$ von $f$ ist $f$ selbst. Der
Tradition und Einfachheit halber schreibt man für $k < 4$ gemäß der
Lagrange-Notation meist $f',f''$ und $f'''$ anstelle von $f^{(1)}, f^{(2)}$ und
$f^{(3)}$.

:::{#exm-hoehere-ableitungen-quadratfunktion}
## Höhere Ableitungen einer Quadratfunktion

Es sei
\begin{equation}
f: \mathbb{R} \to \mathbb{R}, x \mapsto f(x) := x^2
\end{equation}
Dann gilt
\begin{equation}
f^{(1)}(x) = f'(x) = \frac{d}{dx}\left(x^2\right) = 2x
\end{equation}
Weiterhin gelten
\begin{align}
\begin{split}
f^{(2)}(x) = \left(f^{(2-1)}\right)'(x)  = \left(f^{(1)}\right)'(x) & = \frac{d}{dx}(2x) = 2, \\
f^{(3)}(x) = \left(f^{(3-1)}\right)'(x)  = \left(f^{(2)}\right)'(x) & = \frac{d}{dx}(2)  = 0, \\
f^{(4)}(x) = \left(f^{(4-1)}\right)'(x)  = \left(f^{(3)}\right)'(x) & = \frac{d}{dx}(0)  = 0.
\end{split}
\end{align}
Man berechnet also durchgängig lediglich erste Ableitungen.

:::

Zum Bestimmen der Ableitung einer Funktion sind eine Reihe von Rechenregeln
hilfreich, die es erlauben, die Ableitung einer Funktion aus den Ableitungen
ihrer Unterfunktionen herzuleiten. Für Beweise der in folgendem Theorem
eingeführten Rechenregeln verweisen wir auf die weiterführende Literatur.

:::{#thm-rechenregeln-für-ableitungen}
## Rechenregeln für Ableitungen
Es seien $I,J \subseteq \mathbb{R}$ offene Intervalle. Es gelten folgende
Rechenregeln für Ableitungen:

(Summenregel) Für $n \in \mathbb{N}$ und differenzierbare Funktionen
$g_i : I \to \mathbb{R}$ mit $i = 1,\ldots,n$ gilt
\begin{equation}
f(x) := \sum_{i = 1}^n g_i(x) \Rightarrow f'(x) = \sum_{i = 1}^n g_i'(x).
\end{equation}
(Produktregel) Für differenzierbare Funktionen $g_1,g_2 : I \to \mathbb{R}$
gilt
\begin{equation}
f(x) := g_1(x)g_2(x) \Rightarrow f'(x) = g_1'(x)g_2(x) + g_1(x)g_2'(x).
\end{equation}
(Quotientenregel) Für differenzierbare Funktionen
$g_1,g_2 : I \to \mathbb{R}$ gilt an allen Stellen mit $g_2(x) \neq 0$
\begin{equation}
f(x) := \frac{g_1(x)}{g_2(x)} \Rightarrow f'(x) = \frac{g_1'(x)g_2(x) - g_1(x)g_2'(x)}{g_2(x)^2}.
\end{equation}
(Kettenregel) Für differenzierbare Funktionen $g_2 : I \to J$ und
$g_1 : J \to \mathbb{R}$ gilt
\begin{equation}
f(x) := g_1(g_2(x)) \Rightarrow f'(x) = g_1'(g_2(x))g_2'(x).
\end{equation}
:::

:::{#exm-summenregel}
## Summenregel

Es sei
\begin{equation}
f: \mathbb{R} \to \mathbb{R}, x \mapsto f(x) := 4x^3 + 3x^2
\end{equation}
Dann hat $f$ die Form
\begin{equation}
f(x) = \sum_{i=1}^2 g_i(x) = g_1(x) + g_2(x) \mbox{ mit } g_1(x) := 4x^3 \mbox{ und } g_2(x) := 3x^2.
\end{equation}
Es gelten außerdem
\begin{equation}
g_1'(x) = \frac{d}{dx}\left(4x^3\right) = 12x^2 \mbox{ und } g_2'(x) = \frac{d}{dx}\left(3x^2\right) = 6 x.
\end{equation}
Also gilt mit der Summenregel
\begin{equation}
f'(x) = \sum_{i=1}^2 g_i'(x) = g_1'(x) + g_2'(x) = 12x^2 + 6x.
\end{equation}
:::

:::{#exm-produktregel}
## Produktregel

Es sei
\begin{equation}
f:\mathbb{R} \to \mathbb{R}, x \mapsto f(x) := x^2 \sin(x).
\end{equation}
Dann hat $f$ die Form
\begin{equation}
f(x) = g_1(x)g_2(x) \mbox{ mit } g_1(x) := x^2 \mbox{ und } g_2(x) := \sin(x).
\end{equation}
Es gelten außerdem
\begin{equation}
g_1'(x) = \frac{d}{dx}\left(x^2\right) = 2x \mbox{ und } g_2'(x) = \frac{d}{dx}\left(\sin x\right) = \cos(x).
\end{equation}
Also gilt mit der Produktregel
\begin{equation}
f'(x) = g_1'(x)g_2(x) + g_1(x)g_2'(x) = 2x\sin(x) + x^2\cos(x).
\end{equation}
::: 

:::{#exm-quotientenregel}
## Quotientenregel

Es sei
\begin{equation}
f:\mathbb{R} \to \mathbb{R} \setminus {-1}, x \mapsto f(x) := \frac{x^2}{x+1}.
\end{equation}
Dann hat $f$ die Form
\begin{equation}
f(x) = \frac{g_1(x)}{g_2(x)} \mbox{ mit } g_1(x) := x^2 \mbox{ und } g_2(x) := x+1.
\end{equation}
Es gelten außerdem
\begin{equation}
g_1'(x) = \frac{d}{dx}\left(x^2\right) = 2x \mbox{ und } g_2'(x) = \frac{d}{dx}\left(1 + x \right) = 1.
\end{equation}
Also gilt mit der Quotientenregel
\begin{equation}
f'(x) = \frac{g_1'(x)g_2(x) - g_1(x)g_2'(x)}{g_2^2(x)} = \frac{2x(x+1)-x^2}{(x+1)^2} = \frac{2x^2 + 2x - x^2}{(x+1)^2} = \frac{x^2 + 2x}{(x+1)^2}.
\end{equation}
::: 


:::{#exm-kettenregel}
## Kettenregel

Es sei
\begin{equation}
f : \mathbb{R} \to \mathbb{R}, x \mapsto f(x) := \exp\left(-x^2\right)
\end{equation}
Dann hat $f$ die Form
\begin{equation}
f(x) = g_1(g_2(x)) \mbox{ mit }  g_1(x) := \exp(x) \mbox{ und } g_2(x) := -x^2
\end{equation}
Es gelten außerdem
\begin{equation}
g_1'(x) = \frac{d}{dx}\left(\exp(x)\right) = \exp(x)
\mbox{ und }
g_2'(x) = \frac{d}{dx}\left(-x^2\right) = -2x.
\end{equation}
Also gilt mit der Kettenregel
\begin{equation}
f'(x) = g_1'(g_2(x))g_2'(x) = \exp\left(-x^2\right)\left(-2x\right) = -2x\exp\left(-x^2 \right).
\end{equation}
Man kann sich die resultierende Ableitung der Kettenregel also merken als "Die
Ableitung der äußeren Funktion an der Stelle der inneren Funktion mal die
Ableitung der inneren Funktion."
::: 

## Analytische Optimierung {#sec-analytische-optimierung}

Eine wichtige Anwendung der Differenzialrechnung ist das Bestimmen von
Extremstellen von Funktionen. Dabei geht es im Kern um die Frage, für welche
Werte ihrer Definitionsmenge eine Funktion ein Maximum oder ein Minimum annimmt.
Bei einfachen Funktionen ist dies analytisch möglich. Die generelle
Vorgehensweise dabei ist oft auch unter dem Stichwort "Kurvendiskussion"
bekannt. In der Anwendung ist ein analytisches Vorgehen zur Optimierung von
Funktionen meist nicht möglich und es werden numerische Algorithmen zur
Bestimmung von Extremstellen genutzt. Ein Verständnis dieser Algorithmen setzt
allerdings ein Verständnis der Prinzipien der analytischen Optimierung voraus.
In diesem Abschnitt geben wir eine Einführung in die analytische Optimierung von
univariaten reellwertigen Funktionen. Wir beginnen damit, die Begriffe der
erwähnten Maxima und Minima von univariaten reellwertigen Funktionen zu
präzisieren.

:::{#def-extremstellen-und-extremwerte}
## Extremstellen und Extremwerte
Es seien $U \subseteq \mathbb{R}$ und $f : U \to \mathbb{R}$ eine univariate
reellwertige Funktion. $f$ hat an der Stelle $x_0 \in U$

* ein *lokales Minimum*, wenn es ein Intervall $I := ]a,b[$ gibt mit
$x_0 \in ]a,b[$ und
\begin{equation}
f(x_0) \le f(x) \mbox{ für alle } x\in I\cap U,
\end{equation}
* ein *globales Minimum*, wenn gilt, dass
\begin{equation}
f(x_0) \le f(x) \mbox{ für alle } x\in U,
\end{equation}
* ein *lokales Maximum*, wenn es ein Intervall $I := ]a,b[$ gibt mit
$x_0 \in ]a,b[$ und
\begin{equation}
f(x_0) \ge f(x) \mbox{ für alle }  x\in I\cap U,
\end{equation}
* ein *globales Maximum*, wenn gilt, dass
\begin{equation}
f(x_0) \ge f(x) \mbox{ für alle } x\in U.
\end{equation}

Der Wert $x_0 \in U$ der Definitionsmenge von $f$ heißt entsprechend *lokale*
oder *globale Minimalstelle* oder *Maximalstelle*, der Funktionswert
$f(x_0) \in \mathbb{R}$ heißt entsprechend *lokales* oder *globales Minimum*
oder *Maximum*. Generell heißt der Wert $x_0 \in U$ *Extremstelle* und der
Funktionswert $f(x_0) \in \mathbb{R}$ *Extremwert*.

Minimalstellen und Maximalstellen werden auch mit
\begin{equation}
\argmin_{x \in U} f(x) \mbox{ beziehungsweise } \argmax_{x \in U} f(x)
\end{equation}
bezeichnet. Diese Ausdrücke bezeichnen die Mengen der globalen Minimalstellen
beziehungsweise Maximalstellen. Die zugehörigen Extremwerte werden mit
\begin{equation}
\min_{x \in U} f(x) \mbox{ beziehungsweise } \max_{x \in U} f(x)
\end{equation}
bezeichnet, sofern sie angenommen werden.
:::

@fig-extrema visualisiert die verschiedenen Arten von Extremwerten nach
@def-extremstellen-und-extremwerte.

Die analytische Optimierung von univariaten reellwertigen Funktionen basiert auf
den sogenannten *notwendigen* und *hinreichenden Bedingungen für Extrema*.
Erstere machen eine Aussage über das Verhalten der ersten Ableitung einer
Funktion an einer Extremstelle. Letztere machen eine Aussage über das Verhalten
einer Funktion an einer Stelle, die bestimmten Forderungen an ihre erste und
zweite Ableitung genügt.

```{r echo = F, eval = F}
library(latex2exp)
pdf(
file        = "_figures/106-extrema.pdf",
width       = 7.5,
height      = 5.5)
par(
family      = "sans",
mfcol       = c(1,1),
pty         = "m",
bty         = "l",
lwd         = 1,
las         = 1,
mgp         = c(2,1,0),
xaxs        = "i",
yaxs        = "i",
font.main   = 1,
cex         = 1,
cex.main    = 1)

# Funktionsdefinition und Extremstellenbestimmung
f       = function(x) sin(x) + 0.15*x                                           # f(x) := sin(x) + 0.15x
fp      = function(x) cos(x) + 0.15                                             # f'(x)
a       = -3                                                                    # [a,b]
b       = 10                                                                    # [a,b]
x       = seq(a, b, length.out = 2000)                                          # [a,b]
Ic      = list(c(-3,0), c(1,2.5), c(4,5), c(7,9))                               # kritische Intervalle
xc      = sapply(Ic, function(iv) uniroot(fp, interval = iv)$root)              # kritische Punkte
yc      = f(xc)                                                                 # Funktionswerte der kritischen Punkte
types   = ifelse(-sin(xc) > 0, "local min", "local max")                        # f''(x) >< 0?
xs      = c(a, xc, b)                                                           # x*
ys      = f(xs)                                                                 # y*
gmin_i  = which.min(ys)                                                         # globales Minimum
gmax_i  = which.max(ys)                                                         # globales Maximum

# Visualisierung
plot(
x,
f(x),
type    = "l",
lwd     = 2,
xlab    = "x",
ylab    = "f(x)",
ylim    = c(-1.5,2.5),
main    = TeX("$f(x) = sin(x) + 0.15x$ auf  $[-3,10]$"))
points(
xc[types=="local min"],
yc[types=="local min"],
pch     = 21,
bg      = 'gray')
points(
xc[types=="local max"],
yc[types=="local max"],
pch     = 24,
bg      = 'gray')
points(
xs[gmin_i],
ys[gmin_i],
pch     = 19,
cex     = 1.5)
points(
xs[gmax_i],
ys[gmax_i],
pch     = 17,
cex     = 1.5)
legend(
"topleft",
legend  = c("f", "Lokales Minimum", "Lokales Maximum", "Globales Minimum", "Globales Maximum"),
lty     = c(1, NA, NA, NA, NA),
pch     = c(NA, 21, 24, 19, 17),
pt.bg   = c(NA, "gray", "gray", NA, NA),
lwd     =  c(2, NA, NA, NA, NA), bty = "n")
dev.off()
```

![Extremstellen einer Funktion.](./_figures/106-extrema){#fig-extrema fig-align="center" width=85%}

:::{#thm-notwendige-bedingung-für-extrema}
## Notwendige Bedingung für Extrema
Es sei $I \subseteq \mathbb{R}$ ein offenes Intervall und $f : I \to \mathbb{R}$
eine differenzierbare Funktion. Ist $x_0 \in I$ eine lokale Extremstelle von
$f$, so gilt
\begin{equation}
f'(x_0) = 0.
\end{equation}
:::

Unter den Voraussetzungen des Theorems ist die erste Ableitung an jeder lokalen
Extremstelle null. Die Umkehrung gilt nicht: Für $f(x) := x^3$ gilt $f'(0) = 0$,
obwohl $0$ keine Extremstelle ist.


:::{#thm-hinreichende-bedingungen-für-lokale-extrema}
## Hinreichende Bedingungen für lokale Extrema
Es sei $I \subseteq \mathbb{R}$ ein offenes Intervall und $f : I \to \mathbb{R}$
eine zweimal differenzierbare Funktion. Für $x_0 \in I$ gelten folgende
Aussagen:

* Wenn $f'(x_0) = 0$ und $f''(x_0) > 0$ gelten, dann hat $f$ in $x_0$ ein
striktes lokales Minimum.
* Wenn $f'(x_0) = 0$ und $f''(x_0) < 0$ gelten, dann hat $f$ in $x_0$ ein
striktes lokales Maximum.
:::

Wir verzichten wiederum auf einen Beweis und verdeutlichen uns die Bedingung an
dem in @fig-analytische-optimierung-1 gezeigten Beispiel. Hier ist offenbar
$x_0 = 1$ eine lokale Minimalstelle von $f(x) = (x-1)^2$. Man erkennt: links von
$x_0$ fällt $f$ ab, rechts von $x_0$ steigt $f$ an. In $x_0$ steigt $f$ weder
an noch fällt $f$ ab, also ist $f'(x_0) = 0$. Weiter gilt, dass links und
rechts von $x_0$ und in $x_0$ die Änderung $f''$ von $f'$ positiv ist: links von
$x_0$ schwächt sich die Negativität von $f'$ zu $0$ ab und rechts von $x_0$
verstärkt sich die Positivität von $f'$.

```{r, echo = F, eval = F}
# Funktionsdefinition
x_min   = -3                                                                    # minimum x-value
x_max   = 4                                                                     # maximum x-value
x_res   = 1e3                                                                   # x space resolution
x       = seq(x_min,x_max,len = x_res)                                          # x space
fxdx    = cbind(matrix((x-1)^2),                                                # f(x) := (x-1)^2
                matrix(2*x - 2),                                                # f'(x)  = 2x - 2
                matrix(rep(2,x_res), nrow = x_res))                             # f''(x) = 2

# Visualisierung
dev.new()
pdf(
file        = file.path("./_figures/106-analytische-optimierung-1.pdf"),
width       = 5,
height      = 5)
library(latex2exp)
par(
mfcol      = c(1,1),
family     = "sans",
pty        = "s",
bty        = "l",
lwd        = 1,
las        = 1,
mgp        = c(2,1,0),
font.main  = 1,
cex.main   = 1.2)

matplot(
x,
fxdx,
type        = "l",
lty         = 1,
lwd         = 2,
col         = c("gray20", "gray50", "gray80"),
xlim        = c(x_min,x_max),
ylim        = c(-2,6),
ylab         = " ",
xlab         = "x")
grid()
legend(
-3.5,
1,
c(TeX("$f(x)= (x-1)^2$"), TeX("$f'(x) = 2x - 2$"), TeX("$f''(x) = 2$")),
cex = .9,
lty = 1,
col = c("gray20", "gray50", "gray80"),
lwd = 2,
y.intersp = 1.5,
bty = "n")
dev.off()
```

![Analytische Optimierung von $f(x) := (x-1)^2$](./_figures/106-analytische-optimierung-1){#fig-analytische-optimierung-1 fig-align="center" width=50%}

Insbesondere die hinreichenden Bedingungen für lokale Extrema legen folgendes
*Standardverfahren* zur Bestimmung von lokalen Extremstellen nahe.

:::{#thm-standardverfahren-der-analytischen-optimierung}
## Standardverfahren der analytischen Optimierung
Es sei $I \subseteq \mathbb{R}$ ein offenes Intervall und $f : I \to \mathbb{R}$
eine zweimal differenzierbare Funktion. Zur Untersuchung lokaler Extremstellen
dient folgendes *Standardverfahren der analytischen Optimierung*:

* Berechnen der ersten und zweiten Ableitung von $f$.
* Bestimmen aller Nullstellen $x^* \in I$ von $f'$ durch Lösen der Gleichung
$f'(x^*) = 0$. Diese Nullstellen sind Kandidaten für lokale Extremstellen.
* Auswerten von $f''(x^*)$: Bei $f''(x^*) > 0$ ist $x^*$ eine strikte lokale
Minimalstelle. Bei $f''(x^*) < 0$ ist $x^*$ eine strikte lokale Maximalstelle.
Bei $f''(x^*) = 0$ erlaubt dieses Kriterium keine Entscheidung.

Randstellen einer Definitionsmenge müssen gesondert untersucht werden.
:::

:::{#exm-analytische-optimierung-quadratfunktion}
## Analytische Optimierung einer Quadratfunktion

Anstelle eines Beweises betrachten wir beispielhaft die Funktion
\begin{equation}
f: \mathbb{R} \to \mathbb{R}, x \mapsto f(x) := (x - 1)^2.
\end{equation}
Die erste Ableitung von $f$ aus @fig-analytische-optimierung-1 ergibt sich mit
der Kettenregel zu
\begin{equation}
f'(x) = \frac{d}{dx}\left((x-1)^2 \right) = 2(x-1)\cdot \frac{d}{dx}(x-1) = 2x - 2.
\end{equation}
Die zweite Ableitung von $f$ ergibt sich zu
\begin{equation}
f''(x) = \frac{d}{dx}f'(x) = \frac{d}{dx}(2x - 2) = 2 > 0 \mbox{ für alle }
x \in \mathbb{R}.
\end{equation}
Auflösen von $f'(x^*) = 0$ nach $x^*$ ergibt
\begin{equation}
f'(x^*) = 0
\Leftrightarrow
2x^* - 2 = 0
\Leftrightarrow
2x^* = 2
\Leftrightarrow
x^* = 1.
\end{equation}
$x^* = 1$ ist folglich eine Minimalstelle von $f$ mit zugehörigem Minimalwert
$f(1) = 0$.

:::

## Differenzialrechnung multivariater reellwertiger Funktionen {#sec-differentialrechnung-multivariater-reellwertiger-funktionen}

Wir erinnern zunächst an den Begriff der multivariaten reellwertigen Funktion.

:::{#def-multivariate-reellwertige-funktion}
## Multivariate reellwertige Funktion
Eine Funktion der Form
\begin{equation}
f : \mathbb{R}^n \to \mathbb{R}, x \mapsto f(x) = f(x_1,..., x_n)
\end{equation}
heißt *multivariate reellwertige* Funktion.
:::

Die Argumente multivariater reellwertiger Funktionen sind also reelle $n$-Tupel
der Form $x := (x_1,...,x_n)$, während ihre Funktionswerte reelle Zahlen sind.
Ein Beispiel für eine multivariate reellwertige Funktion mit $n:=2$ ist
\begin{equation}
f:\mathbb{R}^2 \to \mathbb{R}, x \mapsto f(x) := x_1^2 + x_2^2.
\end{equation}

Wir visualisieren diese Funktion in @fig-bivariate-funktion. Dabei zeigt die
rechte Abbildung eine Darstellung mithilfe sogenannter *Isokonturen*, also
Linien im Definitionsbereich der Funktion, für die die Funktion identische Werte
annimmt. Die entsprechenden Werte sind für ausgewählte Isokonturen in der
Abbildung vermerkt.

```{r, echo = F, eval = F}
# Funktionsdefinitionen
# -----------------------------------------------------------------------------
# Zielfunktion
f = function(x) {
  return(x[1]^2 + x[2]^2)                 # f(x) := x_1^2 + x_2^2
}
# Gradient der Zielfunktion
nabla_f = function(x) {
  return(matrix(c(2*x[1],2*x[2]),         # \nabla f(x) := (2x_1, 2x_2)^T
                nrow = 2))
}
pdf(
file        = "./_figures/106-bivariate-funktion.pdf",
width       = 8,
height      = 4)
library(latex2exp)
par(
family      = "sans",
mfcol       = c(1,2),
pty         = "s",
bty         = "l",
lwd         = 1,
las         = 1,
xaxs        = "i",
yaxs        = "i",
font.main   = 1,
cex         = 1,
cex.main    = 1.2)


# Bivariate reellwertige Funktion 1
x_min  = -2                                                                     # x_i Minimum
x_max  =  2                                                                     # x_i Maximum
x_res  = 1e2                                                                    # x_i Auflösung
x_1    = seq(x_min, x_max, length.out = x_res)                                  # x_1 Raum
x_2    = seq(x_min, x_max, length.out = x_res)                                  # x_2 Raum
X      = expand.grid(x_1,x_2)                                                   # X = (x_1,x_2)^T Raum
fX     = matrix(as.matrix(f(X)),nrow = x_res )                                  # f(x)
persp(
x_1,
x_2,
fX,
col    = "gray60",
border = NA,
theta  = 30,
phi    = 30,
ltheta = -120,
shade  = 0.75,
zlab   = "",
main   = TeX("$f(x) := x_1^2 + x_2^2$"))

# Bivariate reellwertige Funktion 2
contour(
x_1,
x_2,
fX,
xlim      = c(x_min,x_max),
ylim      = c(x_min,x_max),
xlab      = TeX("$x_1$"),
ylab      = TeX("$x_2$"),
levels    = c(.1,.5, 1:8),
main      = TeX("$f(x) := x_1^2 + x_2^2$"))
g   = grid()
dev.off()
```
![Visualisierungen einer bivariaten Funktion. Die linke Darstellung visualisiert
die Funktionswerte als Fläche über der zweidimensionalen Definitionsmenge der
Funktion.
Auch wenn diese Darstellung einen gewissen dreidimensionalen Charakter hat,
handelt
es sich um eine bivariate Funktion mit entsprechend zweidimensionaler
Definitionsmenge.
Die rechte Abbildung visualisiert Linien mit gleichen Funktionswerten in der
zweidimensionalen
Definitionsmenge der Funktion.](./_figures/106-bivariate-funktion){#fig-bivariate-funktion fig-align="center" width=100%}

Wir wollen nun beginnen, die Begriffe der Differenzierbarkeit und der Ableitung
univariater reellwertiger Funktionen auf den Fall multivariater reellwertiger
Funktionen zu erweitern. Dazu führen wir zunächst die Begriffe der *partiellen
Differenzierbarkeit* und der *partiellen Ableitung* ein.

:::{#def-partielle-ableitung}
## Partielle Differenzierbarkeit und partielle Ableitung
Es sei $D \subseteq \mathbb{R}^n$ offen, $n \in \mathbb{N}$ und
$f : D \to \mathbb{R}$ eine multivariate reellwertige Funktion. Für
$i \in \{1,\ldots,n\}$ bezeichne $e_i$ den $i$-ten kanonischen Einheitsvektor.
Die Funktion $f$ heißt *nach $x_i$ partiell differenzierbar in $a \in D$*, wenn
der Grenzwert
\begin{equation}
\frac{\partial}{\partial x_i} f(a) := \lim_{h \to 0} \frac{f(a + he_i) - f(a)}{h}
\end{equation}
als reelle Zahl existiert. Dabei gilt $h \neq 0$ und $a + he_i \in D$. Dieser
Wert heißt *partielle Ableitung von $f$ nach $x_i$ an der Stelle $a$*. Existiert
er für alle $a \in D$, so heißt $f$ *nach $x_i$ partiell differenzierbar auf
$D$*, und die Funktion
\begin{equation}
\frac{\partial}{\partial x_i} f : D \to \mathbb{R}, x \mapsto \frac{\partial}{\partial x_i} f(x)
\end{equation}
heißt *partielle Ableitung von $f$ nach $x_i$*. Die Funktion $f$ heißt *partiell
differenzierbar in $a$*, wenn alle $n$ partiellen Ableitungen in $a$ existieren.
Sie heißt *partiell differenzierbar auf $D$*, wenn dies für alle $a \in D$ gilt.
:::

In @def-partielle-ableitung bezeichnet $e_i \in \mathbb{R}^n$ den $i$-ten
kanonischen Einheitsvektor, für den gilt, dass $(e_i)_j = 1$ für $i=j$ und
$(e_i)_j = 0$ für $i \neq j$ mit $j = 1,...,n$ (vgl. den Abschnitt über
kanonische Einheitsvektoren im Kapitel Vektoren). In Analogie und
Verallgemeinerung zum Newtonschen Differenzquotienten misst der hier auftretende
Differenzquotient
\begin{equation}
\frac{f(x + he_i)-f(x)}{h}
\end{equation}
damit die Änderung $f(x+he_i)-f(x)$ von $f$ pro Strecke $h$ in Richtung $e_i$.
Wir visualisieren die Bestandteile dieses Quotienten im Falle einer bivariaten
Funktion in @fig-partieller-newtonscher-differenzquotient.

![Komponenten des partiellen Newtonschen Differenzquotienten](./_figures/106-partieller-newtonscher-differenzquotient){#fig-partieller-newtonscher-differenzquotient fig-align="center" width=60%}

Für $h\to 0$ misst der Differenzquotient entsprechend die *Änderungsrate* von
$f$ in $x$ in Richtung $e_i$. Wie bei der Betrachtung von Ableitungen gilt, dass
$\frac{\partial}{\partial x_i}f(x)$ eine Zahl, $\frac{\partial}{\partial x_i}f$
dagegen eine Funktion ist. Praktisch berechnet man
$\frac{\partial}{\partial x_i}f$ als die (einfache) Ableitung
\begin{equation}
\frac{d}{dx_i}\tilde{f}_{x_1,...,x_{i-1},x_{i+1}, ...,x_n}(x_i)
\end{equation}
der univariaten reellwertigen Funktion
\begin{equation}
\tilde{f} : \mathbb{R} \to \mathbb{R}, x_i \mapsto \tilde{f}_{x_1,...,x_{i-1},x_{i+1}, ...,x_n}(x_i) := f(x_1,...,x_i, ...,x_n).
\end{equation}
Man betrachtet für die $i$-te partielle Ableitung also alle $x_j$ mit $j \neq i$
als Konstanten und ist auf das gewohnte Berechnen von Ableitungen von
univariaten reellwertigen Funktionen geführt. Wir wollen das Vorgehen zum
Berechnen von partiellen Ableitungen an einem ersten Beispiel verdeutlichen.

:::{#exm-partielle-ableitungen-quadratische-funktion}
## Partielle Ableitungen einer quadratischen Funktion

Wir betrachten die Funktion
\begin{equation}
f:\mathbb{R}^2\to \mathbb{R}, x\mapsto f(x):=x_1^2+x_2^2.
\end{equation}
Weil die Definitionsmenge dieser Funktion zweidimensional ist, kann man zwei
partielle Ableitungen berechnen
\begin{equation}\label{eq:pdex_1}
\frac{\partial }{\partial x_1}f:\mathbb{R}^2 \to \mathbb{R},
x\mapsto \frac{\partial}{\partial x_{1}} f(x)
\mbox{ und }
\frac{\partial}{\partial x_2} f:\mathbb{R}^2\to \mathbb{R},
x\mapsto \frac{\partial }{\partial x_2}f(x).
\end{equation}
Um die erste dieser partiellen Ableitungen zu berechnen, betrachtet man die
Funktion
\begin{equation}
f_{x_2}:\mathbb{R} \to \mathbb{R}, x_1 \mapsto f_{x_2}(x_1):=x_1^2+x_2^2,
\end{equation}
wobei $x_2$ hier die Rolle einer Konstanten einnimmt. Um explizit zu machen,
dass $x_2$ kein Argument der Funktion ist, die Funktion aber weiterhin von $x_2$
abhängt, haben wir die Subskriptnotation $f_{x_2}(x_1)$ verwendet. Um nun die
partielle Ableitung zu berechnen, berechnen wir die (einfache) Ableitung von
$f_{x_2}$,
\begin{equation}
f_{x_2}'(x_1)=2x_{1}.
\end{equation}
Es ergibt sich also
\begin{equation}
\frac{\partial}{\partial x_1}f:\mathbb{R}^2\to \mathbb{R},
x\mapsto \frac{\partial}{\partial x_1}f(x)
=\frac{\partial}{\partial x_1}(x_1^2+x_2^2)
=f_{x_2}'(x_1)=2x_1.
\end{equation}
Analog gilt mit der entsprechenden Formulierung von $f_{x_1}$, dass
\begin{equation}
\frac{\partial}{\partial x_2}f:\mathbb{R}^2\to \mathbb{R},
x\mapsto \frac{\partial}{\partial x_2}f(x)
=\frac{\partial}{\partial x_2}(x_1^2+x_2^2)
=f_{x_1}'(x_2)=2x_2.
\end{equation}

:::

Wie bei der Ableitung einer univariaten reellwertigen Funktion ist es auch für
eine multivariate reellwertige Funktion möglich, rekursiv eine höhere Ableitung
zu definieren.

:::{#def-zweite-partielle-ableitungen}
## Zweite partielle Ableitungen
Es sei $D \subseteq \mathbb{R}^n$ offen und $f : D \to \mathbb{R}$ eine partiell
differenzierbare Funktion. Für $i,j \in \{1,\ldots,n\}$ sei die Funktion
$\frac{\partial}{\partial x_i} f$ in $x \in D$ nach $x_j$ partiell
differenzierbar. Dann heißt
\begin{equation}
\frac{\partial^2}{\partial x_j \partial x_i} f(x) := \frac{\partial}{\partial x_j}\left(\frac{\partial}{\partial x_i} f\right)(x)
\end{equation}
*zweite partielle Ableitung von $f$ zuerst nach $x_i$ und dann nach $x_j$*.
:::

Man beachte, dass es zu jeder partiellen Ableitung
$\frac{\partial}{\partial x_i}f$ für $i = 1,...,n$ insgesamt $n$ zweite
partielle Ableitungen $\frac{\partial^2}{\partial x_j\partial x_i}f$ für
$j = 1,...,n$ gibt. Die so resultierenden $n^2$ zweiten partiellen Ableitungen
sind jedoch nicht alle verschieden. Dies ist eine wesentliche Aussage des
*Satzes von Schwarz*.


:::{#thm-satz-von-schwarz}
## Satz von Schwarz
Es sei $D \subseteq \mathbb{R}^n$ offen und $f : D \to \mathbb{R}$ eine
Funktion, deren zweite partielle Ableitungen auf $D$ existieren und stetig sind.
Dann gilt für alle $x \in D$ und $i,j \in \{1,\ldots,n\}$
\begin{equation}
\frac{\partial^2}{\partial x_j \partial x_i} f(x) = \frac{\partial^2}{\partial x_i \partial x_j} f(x).
\end{equation}
:::

Für einen Beweis verweisen wir auf die weiterführende Literatur. Der Satz von
Schwarz besagt insbesondere auch, dass bei Bildung der zweiten partiellen
Ableitungen die Reihenfolge des partiellen Ableitens irrelevant ist. Der Satz
erleichtert auf diese Weise die Berechnung von zweiten partiellen Ableitungen
und hilft darüber hinaus, analytische Fehler bei der Berechnung zweiter
partieller Ableitungen aufzudecken. Wir verdeutlichen dies in Fortführung obigen
Beispiels.

:::{#exm-partielle-ableitungen-zweiter-ordnung-quadratische-funktion}
## Partielle Ableitungen zweiter Ordnung einer quadratischen Funktion

Wir wollen die partiellen Ableitungen zweiter Ordnung der Funktion
$$
f:\mathbb{R}^{2}\to \mathbb{R}, x\mapsto f(x):=x_1^2+x_2^2
$$ {#eq-partielle-ableitung-beispiel-1}
berechnen. Mit den Ergebnissen für die partiellen Ableitungen erster Ordnung
dieser Funktion ergibt sich
\begin{align}
\begin{split}
\frac{\partial^2}{\partial x_1 \partial x_1} f(x)
& = \frac{\partial}{\partial x_1}\left(\frac{\partial}{\partial x_1} f(x)\right)
  = \frac{\partial}{\partial x_1}(2x_1)
  = 2
\\
\frac{\partial^2}{\partial x_1 \partial x_2} f(x)
& = \frac{\partial}{\partial x_1}\left(\frac{\partial}{\partial x_2} f(x)\right)
  = \frac{\partial}{\partial x_1}(2x_2)
  = 0
\\
\frac{\partial^2}{\partial x_2 \partial x_1} f(x)
& = \frac{\partial}{\partial x_2}\left(\frac{\partial}{\partial x_1} f(x)\right)
  = \frac{\partial}{\partial x_2}(2x_1)
  = 0
  \\
\frac{\partial^2}{\partial x_2 \partial x_2} f(x)
& = \frac{\partial}{\partial x_2}\left(\frac{\partial}{\partial x_2} f(x)\right)
  = \frac{\partial}{\partial x_2}(2x_2)
  = 2
\end{split}
\end{align}
Offenbar gilt
\begin{equation}
\frac{\partial^2}{\partial x_1 \partial x_2} f(x) = \frac{\partial^2}{\partial x_2 \partial x_1} f(x).
\end{equation}

:::

:::{#exm-partielle-ableitungen-funktion-drei-variablen}
## Partielle Ableitungen einer Funktion mit drei Variablen

Als weiteres Beispiel wollen wir die partiellen Ableitungen erster und zweiter
Ordnung der Funktion
$$
f:\mathbb{R}^2 \times ]0,\infty[\to \mathbb{R}, x\mapsto f(x):=x_1^2+x_1x_2+x_2\sqrt{x_3}
$$ {#eq-partielle-ableitung-beispiel-2}
berechnen. Mit den Rechenregeln für Ableitungen ergibt sich für die partiellen
Ableitungen erster Ordnung
\begin{align}
\begin{split}
& \frac{\partial}{\partial x_1}f(x)
= \frac{\partial}{\partial x_1}\left(x_1^2+x_1x_2+x_2\sqrt{x_3} \right) = 2x_1+x_2,                   \\
& \frac{\partial}{\partial x_2}f(x)
= \frac{\partial}{\partial x_2}\left(x_1^2+x_1x_2+x_2\sqrt{x_3} \right) = x_1+\sqrt{x_3},             \\
& \frac{\partial}{\partial x_3}f(x)
= \frac{\partial}{\partial x_3}\left(x_1^2+x_1x_2+x_2\sqrt{x_3} \right) = \frac{x_{2}}{2\sqrt{x_3}}.
\end{split}
\end{align}
Für die zweiten partiellen Ableitungen hinsichtlich $x_1$ ergibt sich
\begin{align}
\begin{split}
    \frac{\partial^2}{\partial x_1 \partial x_1}f(x)
& = \frac{\partial}{\partial x_1} \left(\frac{\partial}{\partial x_1} f(x) \right)
  = \frac{\partial}{\partial x_1}\left(2x_1+x_2\right) = 2, \\
    \frac{\partial^2}{\partial x_2\partial x_1}f(x)
& = \frac{\partial}{\partial x_2} \left(\frac{\partial}{\partial x_1} f(x) \right)
  = \frac{\partial}{\partial x_2}\left(2x_1+x_2 \right) = 1, \\
    \frac{\partial^2}{\partial x_3\partial x_1} f(x)
& = \frac{\partial}{\partial x_3}\left(\frac{\partial}{\partial x_{1}} f(x) \right)
  = \frac{\partial}{\partial x_3}\left(2x_1+x_2\right)=0.
\end{split}
\end{align}
Für die zweiten partiellen Ableitungen hinsichtlich $x_2$ ergibt sich
\begin{align}
\begin{split}
    \frac{\partial^2}{\partial x_1\partial x_2}f(x)
& = \frac{\partial}{\partial x_1}\left(\frac{\partial}{\partial x_2}f(x) \right)
  = \frac{\partial}{\partial x_{1}}\left(x_1+ \sqrt{x_3} \right) = 1, \\
    \frac{\partial^2}{\partial x_2 \partial x_2}f(x)
& = \frac{\partial}{\partial x_2}\left(\frac{\partial}{\partial x_2}f(x) \right)
  = \frac{\partial}{\partial x_2}\left(x_1 + \sqrt{x_3} \right) = 0, \\
    \frac{\partial^2}{\partial x_3\partial x_2}f(x)
& = \frac{\partial}{\partial x_3}\left(\frac{\partial}{\partial x_2}f(x) \right)
  = \frac{\partial}{\partial x_3}\left(x_1+\sqrt{x_3} \right) =\frac{1}{2\sqrt{x_3}}.
\end{split}
\end{align}
Für die zweiten partiellen Ableitungen hinsichtlich $x_3$ ergibt sich
\begin{align}
\begin{split}
    \frac{\partial^{2}}{\partial x_1\partial x_3}f(x)
& = \frac{\partial}{\partial x_1}\left(\frac{\partial}{\partial x_3} f(x) \right)
  = \frac{\partial}{\partial x_1}\left(\frac{x_2}{2\sqrt{x_3}}\right) = 0, \\
    \frac{\partial^2}{\partial x_2\partial x_3}f(x)
& = \frac{\partial}{\partial x_2}\left(\frac{\partial}{\partial x_3}f(x) \right)
  = \frac{\partial}{\partial x_2}\left(\frac{x_2}{2 \sqrt{x_3}} \right)
  = \frac{1}{2\sqrt{x_3}}, \\
    \frac{\partial^2}{\partial x_3 \partial x_3}f(x)
& = \frac{\partial}{\partial x_3}\left(\frac{\partial}{\partial x_3}f(x) \right)
  = \frac{\partial}{\partial x_3}\left(x_2\frac{1}{2}x_3^{-\frac{1}{2}}\right)
  = -\frac{1}{4}x_2x_3^{-\frac{3}{2}}.
\end{split}
\end{align}
Weiterhin erkennt man, dass die Reihenfolge der partiellen Ableitungen
irrelevant ist, denn es gilt
\begin{align}
\begin{split}
& \frac{\partial^{2}}{\partial x_{1}\partial x_{2}}f(x)
= \frac{\partial^{2}}{\partial x_{2}\partial x_{1}}f(x) = 1, \\
& \frac{\partial^{2}}{\partial x_{1}\partial x_{3}}f(x)
= \frac{\partial^{2}}{\partial x_{3}\partial x_{1}}f(x) = 0, \\
& \frac{\partial^{2}}{\partial x_{2}\partial x_{3}}f(x)
= \frac{\partial^{2}}{\partial x_{3}\partial x_{2}}f(x) = \frac{1}{2\sqrt{x_3}}.
\end{split}
\end{align}

:::

Wie oben gesehen gibt es für eine multivariate reellwertige Funktion
$f:\mathbb{R}^n \to \mathbb{R}$ insgesamt $n$ erste partielle Ableitungen und
$n^2$ zweite partielle Ableitungen. Diese werden im *Gradienten* und der
*Hesse-Matrix* einer multivariaten reellwertigen Funktion zusammengefasst.

:::{#def-gradient}
## Gradient
Es sei $D \subseteq \mathbb{R}^n$ offen und $f : D \to \mathbb{R}$ eine partiell
differenzierbare Funktion. Dann ist der *Gradient* $\nabla f(x)$ von $f$ an der
Stelle $x \in D$ definiert als
\begin{equation}
\nabla f(x) :=
\begin{pmatrix}
\frac{\partial}{\partial x_1} f(x) 	\\
\frac{\partial}{\partial x_2} f(x) 	\\
\vdots								              \\
\frac{\partial}{\partial x_n} f(x) 	\\
\end{pmatrix} \in \mathbb{R}^n.
\end{equation}
:::
Man beachte, dass Gradienten multivariate vektorwertige Funktionen der Form
\begin{equation}
\nabla f : D \to \mathbb{R}^n, x \mapsto \nabla f(x)
\end{equation}
sind. Für $n = 1$ gilt $\nabla f(x) = f'(x)$. Eine wichtige Eigenschaft des
Gradienten ist, dass $-\nabla f(x)$ die Richtung des steilsten Abstiegs von $f$
in $\mathbb{R}^n$ anzeigt. Diese Einsicht ist aber nicht trivial und soll an
späterer Stelle vertieft werden. Als Beispiele betrachten wir die Gradienten der
oben analysierten Funktionen.

:::{#exm-gradient-quadratische-funktion}
## Gradient einer quadratischen Funktion

Für die in @eq-partielle-ableitung-beispiel-1 betrachtete Funktion $f:
\mathbb{R}^2 \to \mathbb{R}$ gilt
\begin{equation}
\nabla f(x) :=
\begin{pmatrix}
\frac{\partial}{\partial x_1} f(x) 	\\
\frac{\partial}{\partial x_2} f(x) 	\\
\end{pmatrix}
=
\begin{pmatrix}
2x_1                    \\
2x_2
\end{pmatrix}
\in \mathbb{R}^2.
\end{equation}

In @fig-gradientbeispiel visualisieren wir farbkodiert ausgewählte Werte dieses
Gradienten für $(0.7,0.7)^T$, $(-0.3,0.1)^T$, $(-0.5,-0.4)^T$ und
$(0.1,-1.0)^T$.

```{r, echo = F, eval = F}
# Funktion
f = function(x) {
  return(x[1]^2 + x[2]^2)                 # f(x) := x_1^2 + x_2^2
}
# Gradient
nabla_f = function(x) {
  return(matrix(c(2*x[1],2*x[2]),         # \nabla f(x) := (2x_1, 2x_2)^T
                nrow = 2))
}

# Bivariate reellwertige Funktion 1
x_min  = -2                                                                     # x_i Minimum
x_max  =  2                                                                     # x_i Maximum
x_res  = 1e2                                                                    # x_i Auflösung
x_1    = seq(x_min, x_max, length.out = x_res)                                  # x_1 Raum
x_2    = seq(x_min, x_max, length.out = x_res)                                  # x_2 Raum
X      = expand.grid(x_1,x_2)                                                   # X = (x_1,x_2)^T Raum
fX     = matrix(as.matrix(f(X)),nrow = x_res )                                  # f(x)

# Visualisierung
pdf(
file        = "./_figures/106-gradientbeispiel.pdf",
width       = 5,
height      = 5)
library(latex2exp)
par(
family      = "sans",
mfcol       = c(1,1),
pty         = "s",
bty         = "l",
lwd         = 1,
las         = 1,
xaxs        = "i",
yaxs        = "i",
font.main   = 1,
cex         = 1.1,
cex.main    = 1.3)

# Funktion
contour(
x_1,
x_2,
fX,
xlim      =  c(x_min,x_max),
ylim      =  c(x_min,x_max),
xlab      = TeX("$x_1$"),
ylab      = TeX("$x_2$"),
levels    = c(.1,.5, 1:8),
main      = "")

# Gradientenbeispiele
A         = matrix(c(.7, -.5, -.3, .1,
                     .7, -.4,  .1, -1),
                   nrow   = 2,
                   byrow = T)

cols      = c("black", "red", "blue", "gray")
for(i in 1:ncol(A)){
  points(
  A[1,i],
  A[2,i],
  col     = cols[i]
  )
  arrows(
  x0      = A[1,i],
  y0      = A[2,i],
  x1      = nabla_f(A[,i])[1],
  y1      = nabla_f(A[,i])[2],
  col     = cols[i],
  angle   = 30,
  length  = .1,
  lwd     = 2)
}
dev.off()
```
![Exemplarische Gradientenwerte der bivariaten Funktion $f(x) = x_1^2 + x_2^2$.](./_figures/106-gradientbeispiel){#fig-gradientbeispiel fig-align="center" width=70%}


:::

:::{#exm-gradient-funktion-drei-variablen}
## Gradient einer Funktion mit drei Variablen

Für die in @eq-partielle-ableitung-beispiel-2 betrachtete Funktion $f:
\mathbb{R}^2 \times ]0,\infty[ \to \mathbb{R}$ gilt
\begin{equation}
\nabla f(x) :=
\begin{pmatrix}
\frac{\partial}{\partial x_1} f(x) 	\\
\frac{\partial}{\partial x_2} f(x) 	\\
\frac{\partial}{\partial x_3} f(x) 	\\
\end{pmatrix}
=
\begin{pmatrix}
2x_1+x_2                    \\
x_1+\sqrt{x_3}              \\
\frac{x_{2}}{2\sqrt{x_3}}   \\
\end{pmatrix}
\in \mathbb{R}^3.
\end{equation}

:::

Schließlich widmen wir uns der Zusammenfassung der zweiten partiellen
Ableitungen einer multivariaten reellwertigen Funktion in der *Hesse-Matrix*.

:::{#def-hesse-matrix}
## Hesse-Matrix
Es sei $D \subseteq \mathbb{R}^n$ offen und $f : D \to \mathbb{R}$ eine
Funktion, deren zweite partielle Ableitungen auf $D$ existieren. Dann ist die
*Hesse-Matrix* $\nabla^2 f(x)$ von $f$ an der Stelle $x \in D$ definiert als
\begin{equation}
\nabla^2 f(x) :=
\begin{pmatrix}
	\frac{\partial^2}{\partial x_1 \partial x_1} f(x)
& 	\frac{\partial^2}{\partial x_1 \partial x_2} f(x)
& 	\cdots
& 	\frac{\partial^2}{\partial x_1 \partial x_n} f(x)  \\
	\frac{\partial^2}{\partial x_2 \partial x_1} f(x)
& 	\frac{\partial^2}{\partial x_2 \partial  x_2} f(x)
& 	\cdots
& 	\frac{\partial^2}{\partial x_2 \partial x_n} f(x)  \\
	\vdots
& 	\vdots
& 	\ddots
& 	\vdots 									 	\\
	\frac{\partial^2}{\partial x_n \partial x_1} f(x)
& 	\frac{\partial^2}{\partial x_n \partial x_2} f(x)
& 	\cdots
& 	\frac{\partial^2}{\partial x_n \partial x_n} f(x)  \\
\end{pmatrix} \in \mathbb{R}^{n \times n}.
\end{equation}
:::

Man beachte, dass Hesse-Matrizen multivariate matrixwertige Abbildungen der Form
\begin{equation}
\nabla^2 f : D \to \mathbb{R}^{n\times n}, x \mapsto \nabla^2 f(x)
\end{equation}
sind. Für $n = 1$ gilt $\nabla^2 f(x) = f''(x)$. Unter den Voraussetzungen des
Satzes von Schwarz folgt aus
\begin{equation}
\frac{\partial^2}{\partial x_i\partial x_j}f(x) = \frac{\partial^2}{\partial x_j\partial x_i}f(x) \mbox{ für } 1 \le i,j\le n
\end{equation}
dass die Hesse-Matrix symmetrisch ist, dass also gilt
\begin{equation}
\left(\nabla^2f(x)\right)^T = \nabla^2f(x).
\end{equation}


:::{#exm-hesse-matrix-quadratische-funktion}
## Hesse-Matrix einer quadratischen Funktion

Für die in @eq-partielle-ableitung-beispiel-1 betrachtete Funktion $f:
\mathbb{R}^2 \to \mathbb{R}$ gilt
\begin{equation}
\nabla^2 f(x)
:=
\begin{pmatrix}
\frac{\partial^2}{\partial x_1 \partial x_1} f(x) & \frac{\partial^2}{\partial x_1 \partial x_2}	f(x) \\
\frac{\partial^2}{\partial x_2 \partial x_1} f(x) & \frac{\partial^2}{\partial x_2 \partial x_2}	f(x) \\
\end{pmatrix}
=
\begin{pmatrix}
2 & 0	\\
0 & 2	\\
\end{pmatrix}
\in \mathbb{R}^{2 \times 2}.
\end{equation}
Die Hesse-Matrix dieser Funktion ist also eine konstante Funktion, die nicht von
$x$ abhängt.

:::

:::{#exm-hesse-matrix-funktion-drei-variablen}
## Hesse-Matrix einer Funktion mit drei Variablen

Für die in @eq-partielle-ableitung-beispiel-2 betrachtete Funktion $f:
\mathbb{R}^2 \times ]0,\infty[ \to \mathbb{R}$ gilt
\begin{equation}
\nabla^2 f(x)
:=
\begin{pmatrix}
  \frac{\partial^2}{\partial x_1 \partial x_1}  f(x)
& \frac{\partial^2}{\partial x_1 \partial x_2}	f(x)
& \frac{\partial^2}{\partial x_1 \partial x_3}	f(x)
\\
  \frac{\partial^2}{\partial x_2 \partial x_1}  f(x)
& \frac{\partial^2}{\partial x_2 \partial x_2}	f(x)
& \frac{\partial^2}{\partial x_2 \partial x_3}	f(x)
\\
  \frac{\partial^2}{\partial x_3 \partial x_1}  f(x)
& \frac{\partial^2}{\partial x_3 \partial x_2}	f(x)
& \frac{\partial^2}{\partial x_3 \partial x_3}	f(x)
\end{pmatrix}
=
\begin{pmatrix}
  2
& 1
& 0
\\
  1
& 0
& \frac{1}{2\sqrt{x_3}}
\\
  0
& \frac{1}{2\sqrt{x_3}}
& -\frac{1}{4}x_2x_3^{-3/2}
\end{pmatrix}.
\end{equation}
Im Gegensatz zu Beispiel (1) ist die Hesse-Matrix der hier betrachteten Funktion
keine konstante Funktion und ihr Wert hängt vom Wert des Funktionsarguments
$x \in \mathbb{R}^2 \times ]0,\infty[$ ab.


:::

## Selbstkontrollfragen {.unnumbered .unlisted}
\footnotesize

1. Geben Sie die Definition des Begriffs der Ableitung $f'(a)$ einer Funktion
$f$ an einer Stelle $a$ wieder.
1. Geben Sie die Definition des Begriffs der Ableitung $f'$ einer Funktion $f$
wieder.
1. Erläutern Sie die Symbole $f'(x), \dot{f}(x)$, $\frac{df(x)}{dx}$ und
$\frac{d}{dx}f(x)$.
1. Geben Sie die Definition des Begriffs der zweiten Ableitung $f''$ einer
Funktion $f$ wieder.
1. Geben Sie die Summen-, Produkt-, Quotienten- und Kettenregel für Ableitungen
wieder.
1. Geben Sie die Definition der Begriffe des globalen und lokalen
Maximums/Minimums einer univariaten reellwertigen Funktion wieder.
1. Geben Sie die notwendige Bedingung für ein Extremum einer Funktion wieder.
1. Geben Sie die hinreichende Bedingung für ein lokales Extremum einer Funktion
wieder.
1. Geben Sie das Standardverfahren der analytischen Optimierung wieder.
1. Geben Sie die Definition der partiellen Ableitung $\frac{\partial}{\partial
x_i}f(a)$ einer Funktion $f$ an einer Stelle $a$ wieder.
1. Geben Sie die Definition der partiellen Ableitung $\frac{\partial}{\partial
x_i}f$ einer Funktion $f$ wieder.
1. Geben Sie die Definition der zweiten partiellen Ableitung
$\frac{\partial^2}{\partial x_i\partial x_j}f$ einer Funktion $f$ wieder.
1. Geben Sie den Satz von Schwarz wieder.
1. Geben Sie die Definition des Gradienten einer multivariaten reellwertigen
Funktion wieder.
1. Geben Sie die Definition der Hesse-Matrix einer multivariaten reellwertigen
Funktion wieder.

## Lösungen {.unnumbered .unlisted}

1. Siehe @def-differenzierbarkeit-und-ableitung.
1. Siehe @def-differenzierbarkeit-und-ableitung.
1. Siehe @def-notation-für-ableitungen-univariater-reellwertiger-funktionen.
1. Siehe @def-höhere-ableitungen.
1. Siehe @thm-rechenregeln-für-ableitungen.
1. Siehe @def-extremstellen-und-extremwerte.
1. Siehe @thm-notwendige-bedingung-für-extrema.
1. Siehe @thm-hinreichende-bedingungen-für-lokale-extrema.
1. Siehe @thm-standardverfahren-der-analytischen-optimierung.
1. Siehe @def-partielle-ableitung.
1. Siehe @def-partielle-ableitung.
1. Siehe @def-zweite-partielle-ableitungen.
1. Siehe @thm-satz-von-schwarz.
1. Siehe @def-gradient.
1. Siehe @def-hesse-matrix.

\normalsize
