# Integralrechnung {#sec-integralrechnung}

Dieses Kapitel gibt einen Überblick über zentrale Begriffe der Integralrechnung.
Das Hauptaugenmerk liegt dabei durchgängig auf der Klärung von
Begrifflichkeiten, ihrer mathematischen Symbolik und der durch sie vermittelten
Intuition und weniger auf der konkreten Berechnung von Integralen.

Integrale kommen in der probabilistischen Datenanalyse bei der
Definition von Wahrscheinlichkeitsdichtefunktionen (WDF), bei der
Berechnung von Wahrscheinlichkeiten und bei der Beziehung zwischen
WDF und kumulativen Verteilungsfunktionen (KVF) vor. Auch
Erwartungswerte, Varianzen und Kovarianzen werden mithilfe von
Integralen beschrieben. Im Mittelpunkt steht hier das aus der
Schule bekannte Riemannintegral.

## Unbestimmte Integrale {#sec-unbestimmte-integrale}

Wir beginnen mit der Definition des unbestimmten Integrals und dem Begriff der
Stammfunktion.

:::{#def-unbestimmtes-integral-und-stammfunktion}
## Unbestimmtes Integral und Stammfunktion
Es sei $I \subseteq \mathbb{R}$ ein offenes Intervall und
$f : I \to \mathbb{R}$ eine Funktion. Eine differenzierbare Funktion
$F : I \to \mathbb{R}$ heißt *Stammfunktion von $f$*, wenn $F' = f$ gilt.
Ist $F$ eine Stammfunktion von $f$, so heißt die Menge aller Stammfunktionen
\begin{equation}
\{F + c | c \in \mathbb{R}\}
\end{equation}
das *unbestimmte Integral von $f$*. Man schreibt dafür auch
\begin{equation}
\int f(x)\,dx = F(x) + c, \mbox{ mit } c \in \mathbb{R}.
\end{equation}
Dabei heißt $c$ *Integrationskonstante* und $f(x)$ *Integrand*.
:::

Obige Definition besagt, dass die Ableitung der Stammfunktion einer Funktion $f$
eben $f$ ist. Das unbestimmte Integral einer Funktion $f$ ist darüber hinaus die
Menge *aller* durch Addition verschiedener Konstanten $c \in \mathbb{R}$
gegebenen Stammfunktionen von $f$. Eine solche Konstante $c \in \mathbb{R}$
heißt auch *Integrationskonstante*. Es gilt $\frac{d}{dx}c = 0$. Das Symbol
$\int f(x)
\,dx$
wird als $F(x) + c$ geschrieben. $f(x)$ wird in diesem Ausdruck *Integrand*
genannt. $\int$ und $\,dx$ haben keine eigentliche Bedeutung, sondern sind
lediglich Symbole.

Für die in den vorherigen Abschnitten eingeführten elementaren Funktionen
ergeben sich die in @tbl-stammfunktionen aufgelisteten Stammfunktionen. Man
überzeugt sich davon durch Ableiten der jeweiligen Stammfunktion mithilfe der
Rechenregeln der Differenzialrechnung. Die unbestimmten Integrale dieser
elementaren Funktionen ergeben sich dann direkt aus diesen Stammfunktionen durch
Addition einer Integrationskonstanten.

:::{#thm-stammfunktionen-elementarer-funktionen}
## Stammfunktionen elementarer Funktionen
Für $k \in \mathbb{N}_0$ und reelle Koeffizienten $a_0,\ldots,a_k,a,b$ sind
folgende Funktionen jeweils Stammfunktionen. Die Definitionsmenge ist
$\mathbb{R}$, bei der Logarithmusfunktion $]0,\infty[$.

| Name | Funktion | Stammfunktion |
| --- | --- | --- |
| Polynomfunktion | $f(x) := \sum_{i = 0}^k a_i x^i$ | $F(x) = \sum_{i = 0}^k \frac{a_i}{i+1}x^{i+1}$ |
| Konstante Funktion | $f(x) := a$ | $F(x) = ax$ |
| Identitätsfunktion | $f(x) := x$ | $F(x) = \frac{1}{2}x^2$ |
| Linear-affine Funktion | $f(x) := ax + b$ | $F(x) = \frac{1}{2}ax^2 + bx$ |
| Quadratfunktion | $f(x) := x^2$ | $F(x) = \frac{1}{3}x^3$ |
| Exponentialfunktion | $f(x) := \exp(x)$ | $F(x) = \exp(x)$ |
| Logarithmusfunktion | $f(x) := \ln(x)$ | $F(x) = x\ln(x) - x$ |

: Stammfunktionen elementarer Funktionen. {#tbl-stammfunktionen}
:::

Die in nachfolgendem Theorem zusammengestellten Rechenregeln sind oft hilfreich,
um Stammfunktionen von Funktionen zu bestimmen, die sich aus Funktionen mit
bekannten Stammfunktionen zusammensetzen.

:::{#thm-rechenregeln-für-stammfunktionen}
## Rechenregeln für Stammfunktionen
Es seien $I,J \subseteq \mathbb{R}$ offene Intervalle. Die folgenden
Gleichheiten unbestimmter Integrale gelten bis auf additive Konstanten.

(Summenregel) Besitzen $f,g : I \to \mathbb{R}$ Stammfunktionen, so gilt
für $a,b \in \mathbb{R}$
\begin{equation}
\int (af(x) + bg(x))\,dx = a\int f(x)\,dx + b\int g(x)\,dx.
\end{equation}
(Partielle Integration) Für stetig differenzierbare Funktionen
$f,g : I \to \mathbb{R}$ gilt
\begin{equation}
\int f'(x)g(x)\,dx = f(x)g(x) - \int f(x)g'(x)\,dx.
\end{equation}
(Substitutionsregel) Besitzt $f : J \to \mathbb{R}$ eine Stammfunktion $F$
und ist $g : I \to J$ differenzierbar, so gilt
\begin{equation}
\int f(g(x))g'(x)\,dx = F(g(x)) + c, \mbox{ mit } c \in \mathbb{R}.
\end{equation}
:::

:::{.proof}
Wir beweisen die Rechenregeln für Stammfunktionen mithilfe der Ableitungsregeln.
Dazu leiten wir jeweils die rechte Seite der Gleichung ab und zeigen, dass die
Ableitung dem Integranden auf der linken Seite entspricht.

(Summenregel) Es seien
\begin{equation}
F := \int f(x)\,dx \mbox{ und } G := \int g(x)\,dx
\end{equation}
Stammfunktionen von $f$ und $g$. Dann gilt mit der Summenregel der Ableitung
\begin{equation}
(aF + bG)' = af + bg
\Leftrightarrow
\int (af(x) + bg(x))\,dx = a\int f(x)\,dx + b\int g(x)\,dx.
\end{equation}
(Partielle Integration) Es sei
\begin{equation}
H := \int f(x)g'(x)\,dx
\end{equation}
eine Stammfunktion von $fg'$. Dann folgt aus der Summenregel und der
Produktregel der Ableitung
\begin{equation}
(fg - H)' = f'g + fg' - fg' = f'g
\Leftrightarrow
\int f'(x)g(x)\,dx = f(x)g(x) - \int f(x)g'(x)\,dx,
\end{equation}
d.h. $f(x)g(x) - \int f(x)g'(x)\,dx$ ist eine Stammfunktion von $f'(x)g(x)$.

(Substitutionsregel) Für die Substitutionsregel liefert die Kettenregel
\begin{equation}
(F(g(x)))' = F'(g(x))g'(x) = f(g(x))g'(x).
\end{equation}
Damit ist $F(g(x))$ eine Stammfunktion von $f(g(x))g'(x)$ und dies beweist die
Substitutionsregel.
:::

Unbestimmte Integrale nehmen in der Lösung von Differenzialgleichungen einen
zentralen Platz ein. Naheliegender ist aber zunächst die Anwendung unbestimmter
Integrale im Kontext der Auswertung *bestimmter Integrale*, wie im nächsten
Abschnitt eingeführt.


## Bestimmte Integrale {#sec-bestimmte-integrale}

Anschaulich entspricht ein bestimmtes Integral der vorzeichenbehafteten und auf
ein Intervall $[a,b]$ beschränkten Fläche zwischen dem Graphen einer Funktion
$f$ und der $x$- Achse (vgl. @fig-bestimmte-integrale). *Vorzeichenbehaftet*
heißt dabei, dass Flächen zwischen der $x$- Achse und positiven Werten von $f$
positiv zur Fläche beitragen, Flächen zwischen der $x$- Achse und negativen
Werten von $f$ dagegen negativ. So ergeben sich zum Beispiel der Wert des in
@fig-bestimmte-integrale A gezeigten bestimmten Integrals zu 0.68, der Wert des
in Abbildung @fig-bestimmte-integrale B gezeigten bestimmten Integrals zu 0.95
(die eingezeichnete Fläche ist offensichtlich größer als in
@fig-bestimmte-integrale A) und der Wert des in @fig-bestimmte-integrale C
gezeigten bestimmten Integrals zu 0 (die eingezeichneten positiven und negativen
Flächen gleichen sich genau aus). Der Durchschnittswert von $f$ auf $[a,b]$
ist $\frac{1}{b-a}\int_a^b f(x)\,dx$.

```{r echo = F, eval = F}
dev.new()
pdf(
file        = file.path("./_figures/107-bestimmte-integrale.pdf"),
width       = 7.5,
height      = 2.5)
library(latex2exp)
par(
family      = "sans",
mfcol       = c(1,3),
pty         = "m",
bty         = "l",
lwd         = 1,
las         = 1,
mgp         = c(2,1,0),
xaxs        = "i",
yaxs        = "i",
font.main   = 1,
cex         = 0.6,
cex.main    = 0.8)

# f(x) und \int_a^b f(x)\,dx
x           = seq(-4,4,length=1e4)
fx          = dnorm(x)
a           = -1
b           = 1
ai          = min(which(x >= a))
bi          = max(which(x  < b))
plot(x, fx, type = "l", ylab = " ", ylim = c(0,.4))
polygon(c(x[c(ai, ai:bi, bi)]), c(0, fx[ai:bi], 0), col = "gray90")
text(a+.5  , .03, TeX("$a$") , xpd = TRUE, cex = 1.2)
text(b-.5  , .03, TeX("$b$") , xpd = TRUE, cex = 1.2)
mtext(LETTERS[1], adj=0, line=2, cex = 1.2, at = -6)

# f(x) und \int_a^b f(x)\,dx
x           = seq(-4,4,length=1e4)
fx          = dnorm(x)
a           = -2
b           = 2
ai          = min(which(x >= a))
bi          = max(which(x  < b))
plot(x, fx, type = "l", ylab = " ", ylim = c(0,.4))
polygon(c(x[c(ai, ai:bi, bi)]), c(0, fx[ai:bi], 0), col = "gray90")
text(a+.5   , .03, TeX("$a$") , xpd = TRUE, cex = 1.2)
text(b-.5   , .03, TeX("$b$") , xpd = TRUE, cex = 1.2)
mtext(LETTERS[2], adj=0, line=2, cex = 1.2, at = -6)

# f(x) und \int_a^b f(x)\,dx
x           = seq(0,2*pi,length=1e4)
fx          = sin(x)
a           = 0
b           = 2*pi
ai          = min(which(x >= a))
bi          = max(which(x  < b))
plot(x, fx, type = "l", ylab = " ", ylim = c(-1,1))
polygon(c(x[c(ai, ai:bi, bi)]), c(0, fx[ai:bi], 0), col = "gray90")
text(.4     , -.1, TeX("$a$") , xpd = TRUE, cex = 1.2)
text(2*pi-.4, -.1, TeX("$b$") , xpd = TRUE, cex = 1.2)
mtext(LETTERS[3], adj=0, line=2, cex = 1.2, at = -2)
dev.off()
```

![Beispiele bestimmter Integrale][img107-1]{
#fig-bestimmte-integrale fig-align="center" width=100%}

[img107-1]: ./_figures/107-bestimmte-integrale

Um den Begriff des *bestimmten Integrals* im Sinne des *Riemannschen Integrals*
einführen zu können, müssen wir zunächst etwas Vorarbeit leisten. Wir beginnen
damit, einen Begriff für die Aufteilung eines Intervalls in kleinere Abschnitte
einzuführen.

:::{#def-zerlegung-eines-intervalls-und-feinheit}
## Zerlegung eines Intervalls und Feinheit
Es seien $a,b \in \mathbb{R}$ mit $a < b$ und $n \in \mathbb{N}$. Punkte
$x_0,\ldots,x_n$ mit
\begin{equation}
a = x_0 < x_1 < \cdots < x_n = b
\end{equation}
definieren eine *Zerlegung* $Z := (x_0,\ldots,x_n)$ des Intervalls $[a,b]$.
Die zugehörigen Teilintervalle sind $[x_{i-1},x_i]$ mit Längen
\begin{equation}
\Delta x_i := x_i - x_{i-1}, \mbox{ für } i \in \{1,\ldots,n\}.
\end{equation}
Die größte Teilintervalllänge
\begin{equation}
\delta(Z) := \max_{1 \le i \le n} \Delta x_i
\end{equation}
heißt *Feinheit der Zerlegung $Z$*.
:::

Anschaulich ist $\Delta x_i$ die Breite der Rechtecke in
@fig-riemannsche-summen, wie wir in der Folge sehen werden. Mithilfe der
Begriffe der Zerlegung eines Intervalls können wir nun den Begriff der
*Riemannschen Summen* einführen.

:::{#def-riemannsche-summen}
## Riemannsche Summen
Es sei $f : [a,b] \to \mathbb{R}$ beschränkt. Es existiere also ein $c > 0$
mit $|f(x)| \le c$ für alle $x \in [a,b]$. Es sei $Z := (x_0,\ldots,x_n)$ eine
Zerlegung von $[a,b]$ und $\xi := (\xi_1,\ldots,\xi_n)$ eine Wahl von
Zwischenpunkten mit $\xi_i \in [x_{i-1},x_i]$ für $i \in \{1,\ldots,n\}$. Dann
heißt
\begin{equation}
R(f,Z,\xi) := \sum_{i = 1}^n f(\xi_i)\Delta x_i
\end{equation}
*Riemannsche Summe von $f$ bezüglich der Zerlegung $Z$ und der Zwischenpunkte
$\xi$*.
:::

$|x|$ bezeichnet den *Betrag* von $x \in \mathbb{R}$. Die Obersumme
verwendet auf jedem Teilintervall das Supremum von $f$, die Untersumme das
Infimum. Bei stetigem $f$ sind dies Maximum und Minimum auf dem Teilintervall.
In @fig-riemannsche-summen bilden die dunkelgrauen Rechtecke die Untersumme.
Zusammen mit den hellgrauen Ergänzungen bilden sie die Obersumme. Für
Riemann-integrierbares $f$ geht die Differenz zwischen Ober- und Untersumme
bei $\delta(Z) \to 0$ gegen null.

```{r, echo = F, eval = F}
library(latex2exp)
pdf(
"./_figures/107-riemannsche-summen.pdf",
width       = 8,
height      = 5)
par(
mar         = c(2, 1, 1, 1),
family      = "sans",
las         = 1)

x           = seq(0, 4, length.out = 1000)
fx          = 5*dnorm(x, 0.5) + 1
pts         = seq(0, 4, length.out = 7)
lft         = head(pts, -1)
rgt         = tail(pts, -1)
low         = pmin(5*dnorm(lft, 0.5) + 1, 5*dnorm(rgt, 0.5) + 1)
arg         = pmax(lft, pmin(0.5, rgt))
upp         = 5*dnorm(arg, 0.5) + 1
lab         = c("$a = x_0$", paste0("$x_", 1:5, "$"), "$x_6 = b$")

plot(
x,
fx,
type        = "n",
xlim        = c(-0.5, 4.5),
ylim        = c(-0.45, 3.3),
axes        = FALSE,
xlab        = "",
ylab        = "")

rect(
lft,
0,
rgt,
low,
col         = "gray85")

rect(
lft,
low,
rgt,
upp,
col         = "gray95")

lines(x, fx, lwd = 1.5)
segments(-0.1, 0, 4.2, 0)
segments(-0.1, 0, -0.1, 3.2)

text(pts, -0.22, TeX(lab), cex = 1.3)
text(2.3, 2, TeX("$f(x)$"), cex = 1.7)

dev.off()
```

![Zerlegung und Riemannsche Ober- und Untersummen][img107-2]{
#fig-riemannsche-summen fig-align="center" width=70%}

[img107-2]: ./_figures/107-riemannsche-summen

:::{#def-bestimmtes-riemannsches-integral}
## Bestimmtes Riemannsches Integral
Es sei $f : [a,b] \to \mathbb{R}$ beschränkt. Die Funktion $f$ heißt
*Riemann-integrierbar*, wenn eine Zahl $L \in \mathbb{R}$ existiert, sodass für
jede Folge von Zerlegungen $Z_k := (x_{k,0},\ldots,x_{k,n_k})$ mit
$\delta(Z_k) \to 0$ und jede Wahl von Zwischenpunkten
$\xi_{k,i} \in [x_{k,i-1},x_{k,i}]$ gilt, dass
\begin{equation}
\lim_{k \to \infty} R(f,Z_k,\xi_k) = L.
\end{equation}
Die Zahl $L$ heißt *bestimmtes Riemannsches Integral von $f$* und wird mit
\begin{equation}
\int_a^b f(x)\,dx := L
\end{equation}
bezeichnet. Dabei heißen $a$ und $b$ *untere* beziehungsweise *obere
Integrationsgrenze*, $f(x)$ *Integrand* und $x$ *Integrationsvariable*.
:::

Die Riemannsche Integrierbarkeit einer Funktion und der Wert eines bestimmten
Riemannschen Integrals sind also im Sinne einer Grenzwertbildung definiert. Die
Theorie der Riemannschen Integrale lässt sich allerdings um die Hauptsätze der
Differenzial- und Integralrechnung erweitern, sodass zur konkreten Berechnung
eines bestimmten Integrals die Bildung von Zerlegungen und die Bestimmung eines
Grenzwertes nur selten nötig ist. Der Einfachheit halber verzichten wir in der
Folge auf die Bezeichnungen *Riemannsche* und sprechen einfach von *bestimmten
Integralen*.

Ein erster Schritt zur Vereinfachung der Berechnung von bestimmten Integralen
ist das Feststellen folgender Rechenregeln, für deren Beweis wir auf die
weiterführende Literatur verweisen.

:::{#thm-rechenregeln-für-bestimmte-integrale}
## Rechenregeln für bestimmte Integrale
Es seien $a < b$ und $f,g : [a,b] \to \mathbb{R}$ Riemann-integrierbar. Dann
gelten folgende Rechenregeln:

(Linearität) Für $c_1,c_2 \in \mathbb{R}$ gilt
\begin{equation}
\int_a^b (c_1f(x) + c_2g(x))\,dx = c_1\int_a^b f(x)\,dx + c_2\int_a^b g(x)\,dx.
\end{equation}
(Additivität) Für $a < c < b$ gilt
\begin{equation}
\int_a^b f(x)\,dx = \int_a^c f(x)\,dx + \int_c^b f(x)\,dx.
\end{equation}
(Orientierung) Man setzt
\begin{equation}
\int_a^a f(x)\,dx := 0 \mbox{ und } \int_b^a f(x)\,dx := -\int_a^b f(x)\,dx.
\end{equation}
(Integrationsvariable) Es gilt
\begin{equation}
\int_a^b f(x)\,dx = \int_a^b f(y)\,dy.
\end{equation}
:::

Ein konstanter Faktor skaliert alle Höhen und damit auch das Integral.
Beim Addieren der Funktionen addieren sich die Höhen an jeder Stelle. Die
beiden Flächen ergeben zusammen die Fläche unter der Summenfunktion.
@fig-linearitaet zeigt dies für $c_1 = 1.3$ und $c_2 = 1.2$. Die
ungewichteten Funktionen $f$ und $g$ sind gestrichelt eingezeichnet.

```{r, echo = F, eval = F}
library(latex2exp)
pdf(
file        = "./_figures/107-linearitaet.pdf",
width       = 10,
height      = 3.8)
par(
mfrow       = c(1,3),
mar         = c(1,1,2,1),
family      = "sans",
las         = 1,
font.main   = 1)

# Gewichtete Funktionen auf demselben Intervall
x           = seq(0,4,length.out = 1000)
fx          = 5*dnorm(x,0.5) + 1
gx          = 0.4 + x/4
c1          = 1.3
c2          = 1.2
cf          = c1*fx
cg          = c2*gx
val         = cbind(cf,cg,cf + cg)
ttl         = c("$c_1f(x)$","$c_2g(x)$","$c_1f(x) + c_2g(x)$")

# Einzelne Flächen und ihre Summe bei gleicher Achsenskalierung
for (idx in 1:3) {
    plot(
    x,
    val[,idx],
    type    = "n",
    xlim    = c(-0.3,4.3),
    ylim    = c(-0.9,5),
    axes    = FALSE,
    xlab    = "",
    ylab    = "",
    main    = TeX(ttl[idx]))
    if (idx == 1) {
        polygon(
        c(x,rev(x)),
        c(cf,rep(0,length(x))),
        col    = "gray80")
    }
    if (idx == 2) {
        polygon(
        c(x,rev(x)),
        c(cg,rep(0,length(x))),
        col    = "gray95")
    }
    if (idx == 3) {
        polygon(
        c(x,rev(x)),
        c(cf,rep(0,length(x))),
        col    = "gray80")
        polygon(
        c(x,rev(x)),
        c(cf + cg,rev(cf)),
        col    = "gray95")
        lines(x,cf,lty = 2)
    }

    if (idx == 1) {
        lines(x,fx,lty = 2,lwd = 1.5)
        text(1.3,1.95,TeX("$f(x)$"),cex = 1.1)
    }
    if (idx == 2) {
        lines(x,gx,lty = 2,lwd = 1.5)
        text(3,0.85,TeX("$g(x)$"),cex = 1.1)
    }
    lines(x,val[,idx],lwd = 1.5)
    segments(-0.1,0,4.15,0)
    segments(-0.1,0,-0.1,4.8)
    text(0,-0.2,TeX("$a$"),cex = 1.2)
    text(4,-0.2,TeX("$b$"),cex = 1.2)
    if (idx == 1) {
        text(2,0.4,TeX("$A$"),cex = 1.3)
        text(2,-0.65,TeX("$A = c_1\\int_a^b f(x)\\,dx$"),cex = 0.95)
    }
    if (idx == 2) {
        text(2,0.3,TeX("$B$"),cex = 1.3)
        text(2,-0.65,TeX("$B = c_2\\int_a^b g(x)\\,dx$"),cex = 0.95)
    }
    if (idx == 3) {
        text(2,0.4,TeX("$A$"),cex = 1.3)
        text(2,2.7,TeX("$B$"),cex = 1.3)
        text(2,-0.65,TeX("$A + B$"),cex = 1.1)
    }
}
dev.off()
```

![Linearität bestimmter Integrale][img107-3]{
#fig-linearitaet fig-align="center" width=100%}

[img107-3]: ./_figures/107-linearitaet

Man beachte, dass die Linearität des bestimmten Integrals analog zur
Assoziativität bei Summen gleicher Länge und der Distributivität bei
Multiplikation mit einer Konstante ist (vgl. @thm-rechenregeln-für-summen),
\begin{equation}
\sum_{i = 1}^n \left(c_1x_i + c_2y_i\right) = c_1\sum_{i = 1}^n x_i +
c_2\sum_{i = 1}^n y_i,
\end{equation}
die Additivität bestimmter Integrale analog zum Aufspalten von Summen ist, und
dass auch die Unabhängigkeit des Werts eines Integrals von der Wahl der
Integrationsvariablen in der Unabhängigkeit des Werts einer Summe von ihrem
Laufindex ihre Entsprechung findet. Eine grafische Darstellung der
Integralrechenregel der Additivität zeigt @fig-additivität-bestimmter-integrale.
Die Summe der durch die bestimmten Integrale gegebenen Flächen
$\int_a^c f(x)\,dx$ und $\int_c^b f(x)\,dx$ mit $a < c < b$ ergibt sich dabei
zur Fläche von $\int_a^b f(x)\,dx$.

Die Orientierungskonvention ist mit der Additivität verträglich:
\begin{equation}
\int_a^b f(x)\,dx + \int_b^a f(x)\,dx = 0 = \int_a^a f(x)\,dx.
\end{equation}

```{r echo = F, eval = F}
dev.new()
pdf(
file        = file.path("./_figures/107-additivität-bestimmter-integrale.pdf"),
width       = 6,
height      = 4)
library(latex2exp)
par(
family      = "sans",
pty         = "m",
bty         = "l",
lwd         = 1,
las         = 1,
mgp         = c(2,1,0),
xaxs        = "i",
yaxs        = "i",
font.main   = 1,
cex         = 1,
cex.main    = 1)

# f(x) = x und \int_0^1 f(x)\,dx
x           = seq(0,2.5,length=1e4)
fx          = 5*dnorm(x,0.5) + 1
a           = 0
c           = 1
b           = 2.5
ai          = min(which(x >= a))
ci          = max(which(x  < c))
bi          = max(which(x  < b))
plot(x,
     fx,
     type = "l",
     ylab = " ",
     main = TeX("$\\int_{a}^{b} f(x)\\, dx = \\int_{a}^{c} f(x)\\, dx + \\int_{c}^{b} f(x)\\, dx $"),
     xlim = c(-.5,3),
     xaxt = 'n',
     yaxt = 'n',
     xlab = '')

polygon(c(x[c(ai, ai:ci, ci)]),
        c(0, fx[ai:ci], 0),
        col = "gray80")

polygon(c(x[c(ci, ci:bi, bi)]),
        c(0, fx[ci:bi], 0),
        col = "gray90")

text(0  ,1.1, TeX("$a$") , xpd= T, cex = 1.2)
text(1  ,1.1, TeX("$c$") , xpd= T, cex = 1.2)
text(2.5,1.1, TeX("$b$") , xpd= T, cex = 1.2)

text(0.5  , 1.6, TeX("$\\int_{a}^{c} f(x)\\, dx$") , xpd= T, cex = 1)
text(1.5  , 1.6, TeX("$\\int_{c}^{b} f(x)\\, dx$") , xpd= T, cex = 1)
dev.off()
```

![Additivität bestimmter Integrale][img107-4]{
#fig-additivität-bestimmter-integrale fig-align="center" width=70%}

[img107-4]: ./_figures/107-additivität-bestimmter-integrale

@fig-orientierung zeigt dieselben Rechtecke mit derselben Höhe $f(\xi)$,
aber umgekehrten Schritten. Bei der Integration von $a$ nach $b$ gilt
$x_{i+1} - x_i > 0$, beim Rückweg gilt $x_i - x_{i+1} < 0$.
Die Summenbeiträge wechseln also ihr Vorzeichen:
\begin{equation}
f(\xi)(x_i - x_{i+1}) = -f(\xi)(x_{i+1} - x_i).
\end{equation}

```{r, echo = F, eval = F}
library(latex2exp)
pdf(
file        = "./_figures/107-orientierung.pdf",
width       = 9,
height      = 4)
par(
mfrow       = c(1,2),
mar         = c(1,1,2,1),
family      = "sans",
las         = 1)

# f(x), Zerlegung und Rechteckhöhen
x           = seq(0,4,length.out = 1000)
fx          = 5*dnorm(x,0.5) + 1
pts         = seq(0,4,length.out = 7)
mid         = (head(pts,-1) + tail(pts,-1))/2
ht          = 5*dnorm(mid,0.5) + 1
lab         = c(
"$a = x_0$",
"$x_1$",
"$x_i$",
"$x_{i+1}$",
"$x_4$",
"$x_5$",
"$x_6 = b$")

# Integration von a nach b und von b nach a
for (idx in 1:2) {
    ttl     = if (idx == 1) "$\\int_a^b f(x) dx$" else "$\\int_b^a f(x) dx$"
    dif     = if (idx == 1) "$x_{i+1} - x_i > 0$" else "$x_i - x_{i+1} < 0$"
    plot(
    x,
    fx,
    type    = "n",
    xlim    = c(-0.55,4.55),
    ylim    = c(-1.2,3.5),
    axes    = FALSE,
    xlab    = "",
    ylab    = "",
    main    = TeX(ttl))
    rect(
    head(pts,-1),
    0,
    tail(pts,-1),
    ht,
    col     = replace(rep("gray95",6),3,"gray80"))
    lines(x,fx,lwd = 1.5)
    segments(-0.15,0,4.2,0)
    segments(-0.15,0,-0.15,3.2)


    text(pts   , -0.2       , TeX(lab)         , cex = 0.95)
    text(2.7   ,  2.2       , TeX("$f(x)$")    , cex = 1.2)
    text(mid[3], ht[3] + 0.3, TeX("$f(\\xi)$"))
    segments(mid[3],0,mid[3],ht[3],lty = 2)
    points(mid[3],ht[3],pch = 16,cex = 0.65)


    for (jdx in 1:6) {
        beg = if (idx == 1) pts[jdx] else pts[jdx + 1]
        end = if (idx == 1) pts[jdx + 1] else pts[jdx]
        col    = if (jdx == 3) "black" else "gray65"
        arrows(
        x0     = beg,
        y0     = -0.5,
        x1     = end,
        y1     = -0.5,
        length = 0.08,
        col    = col)
    }
    text(mid[3],-0.9,TeX(dif),cex = 1.1)
}
dev.off()
```

![Orientierung bestimmter Integrale][img107-5]{#fig-orientierung fig-align="center" width=100%}

[img107-5]: ./_figures/107-orientierung

Die *Hauptsätze der Differenzial- und Integralrechnung* schließlich ermöglichen
es, bestimmte Integrale einer Funktion $f$ direkt mithilfe der Stammfunktion $F$
von $f$ zu berechnen. Für den Beweis des ersten Hauptsatzes der Differenzial-
und Integralrechnung benötigen wir den *Mittelwertsatz der Integralrechnung*,
welchen wir hier ohne Beweis wiedergeben und in @fig-mittelwertsatz
veranschaulichen.

:::{#thm-mittelwertsatz-der-integralrechnung}
## Mittelwertsatz der Integralrechnung
Es seien $a < b$ und $f : [a,b] \to \mathbb{R}$ stetig. Dann existiert ein
$\xi \in ]a,b[$ mit
\begin{equation}
\int_a^b f(x)\,dx = f(\xi)(b - a).
\end{equation}
Der *Mittelwert* von $f$ auf $[a,b]$ ist daher
\begin{equation}
\frac{1}{b - a}\int_a^b f(x)\,dx = f(\xi).
\end{equation}
:::

Der Mittelwertsatz der Integralrechnung garantiert die Existenz eines
$\xi \in ]a,b[$, sodass das bestimmte Integral $\int_a^b f(x)\,dx$ gleich dem
Produkt aus der "Rechteckhöhe" $f(\xi)$ und der "Rechteckbreite" $(b-a)$ ist. In
@fig-mittelwertsatz liegt dieses $\xi$ genau mittig zwischen $a$ und $b$. Dass
die sich so ergebende grau eingefärbte Rechteckfläche gleich $\int_a^b f(x)\,dx$
ist, ergibt sich aus der visuell zumindest nachvollziehbaren Tatsache, dass die
Flächen zwischen $f(x)$ und $f(\xi)$ im Intervall $[a,\xi]$ und zwischen
$f(\xi)$ und $f(x)$ im Intervall $[\xi,b]$ den gleichen Betrag haben, erstere
aber mit einem negativen Vorzeichen behaftet ist. Der Mittelwertsatz der
Integralrechnung garantiert im Allgemeinen aber nur die Existenz eines
$\xi \in ]a,b[$ mit der diskutierten Eigenschaft, gibt aber keine Formel zur
Bestimmung von $\xi$ an.

```{r eval = F, echo = F}
dev.new()
pdf(
file        = file.path("./_figures/107-mittelwertsatz.pdf"),
width       = 6,
height      = 4)
library(latex2exp)
par(
family      = "sans",
pty         = "m",
bty         = "l",
lwd         = 1,
las         = 1,
mgp         = c(2,1,0),
xaxs        = "i",
yaxs        = "i",
font.main   = 1,
cex         = 1,
cex.main    = 1)

# f(x) und \int_a^b f(x)\,dx
x           = seq(0,2*pi,length=1e4)
fx          = 0.5*sin(x) + 2
a           = 0
b           = 2*pi
ai          = min(which(x >= a))
bi          = max(which(x  < b))
plot(x,
     fx,
     type = "l",
     ylab = " ",
     ylim = c(0,3),
     xlim = c(-1, 2*pi + 1),
     xaxt = 'n',
     yaxt = 'n',
     xlab = ''
)
polygon(c(x[c(ai, ai:bi, bi)]),
        c(0, fx[ai:bi], 0),
        col = "gray90")


arrows(
x0          = 0,
y0          = 0,
x1          = 0,
y1          = 2,
col         = "black",
angle       = 0,
length      = 0,
lty         = 2)

arrows(
x0          = 2*pi,
y0          = 0,
x1          = 2*pi,
y1          = 2,
col         = "black",
angle       = 0,
length      = 0,
lty         = 2)

arrows(
x0          = -2,
y0          = 2,
x1          = 2*pi,
y1          = 2,
col         = "black",
angle       = 0,
length      = 0,
lty         = 2)

text(0     , -.3, TeX("$a$")        , xpd= T, cex = 1.3)
text(pi    , -.3, TeX("$\\xi$")     , xpd= T, cex = 1.3)
text(2*pi  , -.3, TeX("$b$")        , xpd= T, cex = 1.3)
text(-1.5 , 2  , TeX("$f(\\xi)$")   , xpd= T, cex = 1.3)
dev.off()
```

![Zum Mittelwertsatz der Integralrechnung][img107-6]{
#fig-mittelwertsatz fig-align="center" width=70%}

[img107-6]: ./_figures/107-mittelwertsatz

Mit dieser Vorarbeit können wir nun den ersten Hauptsatz der Differenzial- und
Integralrechnung formulieren und beweisen.

:::{#thm-erster-hauptsatz-der-differenzial-und-integralrechnung}
## Erster Hauptsatz der Differenzial- und Integralrechnung
Es sei $I \subseteq \mathbb{R}$ ein offenes Intervall, $f : I \to \mathbb{R}$
stetig und $a \in I$ fest. Dann ist die Funktion
\begin{equation}
F : I \to \mathbb{R}, x \mapsto F(x) := \int_a^x f(t)\,dt
\end{equation}
eine Stammfunktion von $f$. Es gilt also $F'(x) = f(x)$ für alle $x \in I$.
:::

:::{.proof}
Es sei $x \in I$ und $h \ne 0$ so klein, dass $x + h \in I$. Additivität und
Orientierung des Integrals ergeben für den Newtonschen Differenzenquotienten
zunächst
\begin{equation}
\frac{1}{h}\left(F(x+h) - F(x)\right)
= \frac{1}{h}\left(\int_a^{x+h} f(t)\,dt - \int_a^x f(t)\,dt\right)
= \frac{1}{h}\int_x^{x+h} f(t)\,dt.
\end{equation}
Der Mittelwertsatz der Integralrechnung liefert für positive wie negative $h$
dann einen Punkt $\xi_h$ zwischen $x$ und $x+h$ mit
\begin{equation}
\frac{1}{h}\left(F(x+h) - F(x)\right) = \frac{1}{h}\int_x^{x+h} f(t)\,dt = f(\xi_h).
\end{equation}
Wegen $|\xi_h - x| \le |h|$ gilt $\xi_h \to x$ für $h \to 0$. Aus der Stetigkeit
von $f$ folgt dann
\begin{equation}
F'(x)
:= \lim_{h \to 0} \frac{1}{h}\left(F(x+h) - F(x)\right)
= \lim_{h \to 0} f(\xi_h)
= f(x).
\end{equation}
:::

Der zweite Hauptsatz der Differenzial- und Integralrechnung besagt, wie man
mithilfe der Stammfunktion ein bestimmtes Integral berechnet.

:::{#thm-zweiter-hauptsatz-der-differenzial-und-integralrechnung}
## Zweiter Hauptsatz der Differenzial- und Integralrechnung
Es sei $I \subseteq \mathbb{R}$ ein offenes Intervall, $f : I \to \mathbb{R}$
stetig und $F$ eine Stammfunktion von $f$. Dann gilt für alle $a,b \in I$
\begin{equation}
\int_a^b f(x)\,dx = F(b) - F(a) =: F(x)\vert_a^b.
\end{equation}
:::

:::{.proof}
Wir wählen einen festen Punkt $\alpha \in I$ und setzen
$H(x) := \int_\alpha^x f(t)\,dt$. Nach dem ersten Hauptsatz ist $H$ eine
Stammfunktion von $f$. Daher gilt $F = H + c$ für eine Konstante
$c \in \mathbb{R}$. Bei der Differenz fällt diese Konstante weg:
\begin{equation}
F(b) - F(a) = H(b) - H(a) = \int_\alpha^b f(t)\,dt - \int_\alpha^a f(t)\,dt.
\end{equation}
Additivität und Orientierung des Integrals ergeben dann
\begin{equation}
F(b) - F(a)
= \int_\alpha^b f(t)\,dt - \int_\alpha^a f(t)\,dt
= \int_a^\alpha f(t)\,dt + \int_\alpha^b f(t)\,dt
= \int_a^b f(t)\,dt
= \int_a^b f(x)\,dx.
\end{equation}
:::

Wir wollen den Zweiten Hauptsatz der Differenzial- und Integralrechnung in drei
Beispielen anwenden (vgl. @fig-bestimmte-integrale-beispiele).

```{r, echo = F, eval = F}
dev.new()
pdf(
file        = file.path("./_figures/107-bestimmte-integrale-beispiele.pdf"),
width       = 11,
height      = 3.5)
library(latex2exp)
par(
family      = "sans",
mfcol       = c(1,3),
pty         = "m",
bty         = "l",
lwd         = 1,
las         = 1,
mgp         = c(2,1,0),
xaxs        = "i",
yaxs        = "i",
font.main   = 1,
cex         = 0.8,
cex.main    = 0.9)

# f(x) = x und \int_0^1 f(x)\,dx
x           = seq(0,1,length=1e4)
fx          = x
a           = 0
b           = 1
ai          = min(which(x >= a))
bi          = max(which(x  < b))
plot(x,
     fx,
     type = "l",
     ylab = " ",
     ylim = c(-0.1, 1.1),
     xlim = c(-.1,1.1),
     main = TeX("$\\int_{0}^{1} x\\, dx = 1/2$"))
polygon(c(x[c(ai, ai:bi, bi)]), c(0, fx[ai:bi], 0), col = "gray90")
mtext(LETTERS[1], adj=0, line=2, cex = 1.5, at = -0.3)

# f(x) = x^2 und \int_0^1 f(x)\,dx
x           = seq(0,1,length=1e4)
fx          = x^2
a           = 0
b           = 1
ai          = min(which(x >= a))
bi          = max(which(x  < b))
plot(x,
     fx,
     type = "l",
     ylab = " ",
     ylim = c(-0.1, 1.1),
     xlim = c(-.1,1.1),
     main = TeX("$\\int_{0}^{1} x^2 \\, dx = 1/3$"))
polygon(c(x[c(ai, ai:bi, bi)]), c(0, fx[ai:bi], 0), col = "gray90")
mtext(LETTERS[2], adj=0, line=2, cex = 1.5, at = -0.3)

# f(x) = -x + 1 und \int_0^2 f(x)\,dx
x           = seq(0,2,length=1e4)
fx          = -x+1
a           = 0
b           = 2
ai          = min(which(x >= a))
bi          = max(which(x <  b))
plot(x,
     fx,
     type = "l",
     ylab = " ",
     ylim = c(-1.1, 1.1),
     xlim = c(-.1,2.1),
     main = TeX("$\\int_{0}^{2} -x + 1 \\, dx = 0$"))
polygon(c(x[c(ai, ai:bi, bi)]), c(0, fx[ai:bi], 0), col = "gray90")
mtext(LETTERS[3], adj=0, line=2, cex = 1.5, at = -0.4)
dev.off()
```
![Beispiele zum Zweiten Hauptsatz der Differenzial- und Integralrechnung
][img107-7]{
#fig-bestimmte-integrale-beispiele fig-align="center" width=100%}

[img107-7]: ./_figures/107-bestimmte-integrale-beispiele

:::{#exm-bestimmtes-integral-identitaetsfunktion}
## Bestimmtes Integral der Identitätsfunktion

Wir betrachten die Identitätsfunktion
\begin{equation}
f : \mathbb{R} \to \mathbb{R}, x \mapsto f(x) := x
\end{equation}
und wollen das bestimmte Integral dieser Funktion auf dem Intervall $[0,1]$,
also
\begin{equation}
\int_0^1 f(x)\,dx = \int_0^1 x \,dx
\end{equation}
berechnen. Dazu erinnern wir uns, dass eine Stammfunktion von $f$ durch
\begin{equation}
F : \mathbb{R} \to \mathbb{R}, x \mapsto F(x) := \frac{1}{2}x^2
\end{equation}
gegeben ist, weil
\begin{equation}
F'(x) = \frac{d}{dx}\left(\frac{1}{2}x^2 \right) = 2 \cdot \frac{1}{2} x^{2-1} = x.
\end{equation}
Einsetzen in den zweiten Hauptsatz der Differenzial- und Integralrechnung ergibt
dann
\begin{equation}
\int_0^1 x \,dx = \frac{1}{2}1^2 - \frac{1}{2}0^2 = \frac{1}{2}.
\end{equation}
Dieses Ergebnis ist mit der Intuition, die sich anhand der grauen Fläche in
@fig-bestimmte-integrale-beispiele A ergibt, kongruent.

:::

:::{#exm-bestimmtes-integral-quadratfunktion}
## Bestimmtes Integral der Quadratfunktion

Als nächstes betrachten wir die Quadratfunktion
\begin{equation}
f : \mathbb{R} \to \mathbb{R}, x \mapsto f(x) := x^2
\end{equation}
und wollen das bestimmte Integral dieser Funktion auf dem Intervall $[0,1]$,
also
\begin{equation}
\int_0^1 f(x)\,dx = \int_0^1 x^2 \,dx
\end{equation}
berechnen. Dazu erinnern wir uns, dass eine Stammfunktion von $f$ durch
\begin{equation}
F : \mathbb{R} \to \mathbb{R}, x \mapsto F(x) := \frac{1}{3}x^3
\end{equation}
gegeben ist, weil
\begin{equation}
F'(x) = \frac{d}{dx}\left(\frac{1}{3}x^3 \right) = 3 \cdot \frac{1}{3} x^{3-1} = x^2.
\end{equation}
Einsetzen in den zweiten Hauptsatz der Differenzial- und Integralrechnung ergibt
dann
\begin{equation}
\int_0^1 x^2 \,dx = \frac{1}{3}1^3  - \frac{1}{3}0^3 = \frac{1}{3}.
\end{equation}
Dieses Ergebnis ist mit der Intuition, die sich aus dem Vergleich der grauen
Flächen in @fig-bestimmte-integrale-beispiele A und
@fig-bestimmte-integrale-beispiele B ergibt, kongruent.

:::

:::{#exm-bestimmtes-integral-linear-affine-funktion}
## Bestimmtes Integral einer linear-affinen Funktion

Schließlich betrachten wir die linear-affine Funktion
\begin{equation}
f : \mathbb{R} \to \mathbb{R}, x \mapsto f(x) := -x + 1
\end{equation}
und wollen das bestimmte Integral dieser Funktion auf dem Intervall $[0,2]$,
also
\begin{equation}
\int_0^2 f(x)\,dx = \int_0^2 -x + 1 \,dx
\end{equation}
berechnen. Dazu erinnern wir uns, dass eine Stammfunktion der linear-affinen
Funktion
mit $a = -1$ und $b = 1$ (vgl. @tbl-stammfunktionen) durch
\begin{equation}
F : \mathbb{R} \to \mathbb{R}, x \mapsto F(x) := -\frac{1}{2}x^2 + x
\end{equation}
gegeben ist, weil
\begin{equation}
F'(x) = \frac{d}{dx}\left(-\frac{1}{2}x^2 + x \right) = - 2 \cdot \frac{1}{2} x^{2-1} + 1 \cdot x^{1-1} = -x + 1.
\end{equation}
Einsetzen in den Zweiten Hauptsatz der Differenzial- und Integralrechnung ergibt
dann
\begin{equation}
\int_0^2 -x + 1 \,dx
= \left(-\frac{1}{2}2^2 + 2 \right) - \left(-\frac{1}{2}0^2 + 0 \right)
= -2 + 2 - 0
= 0.
\end{equation}
Dieses Ergebnis ist mit der Intuition kongruent, dass sich die positive und die
negative graue Fläche in @fig-bestimmte-integrale-beispiele C ausgleichen.

:::

## Uneigentliche Integrale {#sec-uneigentliche-integrale}

Uneigentliche Integrale erweitern den Integralbegriff auf
unendliche Integrationsgrenzen. Ihr Wert wird durch
Grenzwerte bestimmter Integrale erklärt.

:::{#def-uneigentliche-integrale}
## Uneigentliche Integrale
$f : \mathbb{R} \to \mathbb{R}$ sei eine univariate reellwertige Funktion. Mit
den Definitionen
\begin{equation}
\int_{-\infty}^b f(x)\,dx := \lim_{a \to -\infty} \int_a^b f(x)\,dx
\mbox{ und }
\int_a^\infty f(x)\,dx := \lim_{b \to \infty} \int_a^b f(x)\,dx
\end{equation}
und der Additivität von Integralen
\begin{equation}
\int_{-\infty}^\infty f(x)\,dx = \int_{-\infty}^b f(x)\,dx + \int_b^{\infty}f(x)\,dx
\end{equation}
wird der Begriff des bestimmten Integrals auf die unbeschränkten
Integrationsintervalle $]-\infty,b]$,
$[a,\infty[$ und $]-\infty,\infty[$ erweitert. Integrale mit unbeschränkten
Integrationsintervallen heißen *uneigentliche Integrale*. Wenn die
entsprechenden Grenzwerte existieren, sagt man, dass die uneigentlichen
Integrale *konvergieren*.
:::

Für die WDF $f$ einer Zufallsvariable ist die Forderung
$\int_{-\infty}^{\infty} f(x)\,dx = 1$ zentral.


:::{#exm-uneigentliches-integral}
## Uneigentliches Integral

Als Beispiel betrachten wir das uneigentliche Integral der Funktion
\begin{equation}
f : ]0,\infty[ \to \mathbb{R}, x \mapsto f(x) := \frac{1}{x^2}
\end{equation}
über alle $x \ge 1$, also
\begin{equation}
\int_1^{\infty} \frac{1}{x^2}\,dx.
\end{equation}
Nach den Festlegungen in der Definition uneigentlicher Integrale gilt
\begin{equation}
\int_1^{\infty} \frac{1}{x^2}\,dx = \lim_{b \to \infty} \int_1^b \frac{1}{x^2}\,dx.
\end{equation}
Mit der Stammfunktion $F(x) = -x^{-1}$ von $f(x) = x^{-2}$ ergibt sich für das
bestimmte Integral in obiger Gleichung
\begin{equation}
\int_1^b \frac{1}{x^2}\,dx
= F(b) - F(1)
= -\frac{1}{b} - \left(-\frac{1}{1}\right)
= -\frac{1}{b} + 1.
\end{equation}
Es ergibt sich also
\begin{equation}
\int_1^{\infty} \frac{1}{x^2}\,dx
= \lim_{b \to \infty} \int_1^b \frac{1}{x^2}\,dx
= \lim_{b \to \infty}\left(-\frac{1}{b} + 1\right)
= - \lim_{b \to \infty}\frac{1}{b} + \lim_{b \to \infty} 1
= 0 + 1
= 1.
\end{equation}
::: 

## Mehrdimensionale Integrale {#sec-mehrdimensionale-integrale}

Bisher haben wir nur Integrale univariater reellwertiger Funktionen betrachtet.
Der Integralbegriff lässt sich auch auf multivariate reellwertige Funktionen
erweitern. Allerdings ist dann der Integrationsbereich der Funktion nicht
notwendigerweise so einfach zu beschreiben wie ein Intervall. Insbesondere sind
beispielsweise schon bei bivariaten Funktionen arbiträr geformte
Integrationsbereiche möglich. Wir wollen hier nun den einfachsten Fall eines
*Hyperrechtecks* betrachten. In diesem Fall können wir mehrdimensionale
bestimmte Integrale wie folgt definieren.

:::{#def-mehrdimensionale-integrale-auf-hyperrechtecken}
## Mehrdimensionale Integrale
$f : \mathbb{R}^n \to \mathbb{R}$ sei eine multivariate reellwertige Funktion.
Dann heißen Integrale der Form
\begin{equation}
\int\limits_{[a_1,b_1]\times \cdots \times [a_n,b_n]} f(x)\,dx
= \int_{a_1}^{b_1} \cdots \int_{a_n}^{b_n} f(x_1,\ldots,x_n)\,dx_n\cdots\,dx_1
\end{equation}
*mehrdimensionale bestimmte Integrale auf Hyperrechtecken*. Weiterhin
heißen Integrale der Form
\begin{equation}
\int_{\mathbb{R}^n} f(x)\,dx
= \int_{-\infty}^{\infty}  \cdots \int_{-\infty}^{\infty}
f(x_1,...,x_n)\,dx_1...\,dx_n
\end{equation}
*mehrdimensionale uneigentliche Integrale.*
:::

Man kann multivariate reellwertige Funktionen nicht nur auf Hyperrechtecken,
sondern im Prinzip auf beliebigen Integrationsgebieten integrieren. Dies kann
sich jedoch oft schwierig gestalten. Der *Satz von Fubini* besagt, dass man
mehrdimensionale Integrale in beliebiger Koordinatenfolge auswerten kann,
also dass zum Beispiel
\begin{equation}
\int_{a_1}^{b_1} \left(\int_{a_2}^{b_2} f(x_1,x_2)\,dx_2\right)\,dx_1
= \int_{a_2}^{b_2} \left(\int_{a_1}^{b_1} f(x_1,x_2)\,dx_1\right)\,dx_2.
\end{equation}
Für die WDF eines Zufallsvektors ist die Forderung
$\int_{\mathbb{R}^n} f(x)\,dx = 1$ zentral.


:::{#exm-zweidimensionales-bestimmtes-integral}
## Zweidimensionalens bestimmtes Integral

Als Beispiel für @def-mehrdimensionale-integrale-auf-hyperrechtecken betrachten
wir das zweidimensionale bestimmte Integral der Funktion
\begin{equation}
f : \mathbb{R}^2 \to \mathbb{R}, (x_1,x_2) \mapsto f(x_1,x_2) := x_1^2 + 4x_2
\end{equation}
auf dem Rechteck $[0,1] \times [0,1]$. Wir betrachten
\begin{equation}
\int_0^1 \int_0^1 x_1^2 + 4x_2 \,dx_1\,dx_2
= \int_0^1 \left(\int_0^1 x_1^2 + 4x_2 \,dx_1\right)\,dx_2
\end{equation}
also zunächst das innere Integral. $x_2$ nimmt dabei die Rolle einer Konstanten
ein. Eine Stammfunktion von $g(x_1) := x_1^2 + 4 x_2$ ist
$G(x_1) = \frac{1}{3}x_1^3 + 4x_2x_1$, wovon man sich durch Ableiten von $G$
überzeugt. Es ergibt sich also für das innere Integral
\begin{align}
\begin{split}
\int_0^1 x_1^2 + 4x_2 \,dx_1
& = G(1) - G(0) \\
& = \frac{1}{3}\cdot 1^3 + 4x_2\cdot 1 - \frac{1}{3}\cdot 0^3 - 4x_2\cdot 0 \\
& = \frac{1}{3} + 4x_2.
\end{split}
\end{align}
Betrachten des äußeren Integrals
$$
\int_0^1 4x_2 + \frac{1}{3} \,dx_2
$$
ergibt dann mit der Stammfunktion
\begin{equation}
H(x_2) = 2x_2^2 + \frac{1}{3}x_2
\end{equation}
von
\begin{equation}
h(x_2) := 4x_2 + \frac{1}{3},
\end{equation}
dass
\begin{align}
\begin{split}
\int_0^1 \int_0^1 x_1^2 + 4x_2 \,dx_1\,dx_2
& = \int_0^1 4x_2 + \frac{1}{3} \,dx_2 \\
& = H(1) - H(0) \\
& = 2\cdot 1^2 + \frac{1}{3}\cdot 1 - 2\cdot 0^2 - \frac{1}{3}\cdot 0 \\
& = \frac{7}{3}.
\end{split}
\end{align}
:::

## Selbstkontrollfragen {.unnumbered .unlisted}
\footnotesize

1. Geben Sie die Definition des Begriffs der Stammfunktion wieder.
1. Geben Sie die Definition des Begriffs des unbestimmten Integrals wieder.
1. Erläutern Sie die intuitive Bedeutung des Begriffs des Riemannschen
Integrals.
1. Geben Sie den Ersten Hauptsatz der Differenzial- und Integralrechnung wieder.
1. Geben Sie den Zweiten Hauptsatz der Differenzial- und Integralrechnung
wieder.
1. Erläutern Sie den Begriff des uneigentlichen Integrals.
1. Erläutern Sie den Begriff des mehrdimensionalen Integrals.

## Lösungen {.unnumbered .unlisted}

1. Siehe @def-unbestimmtes-integral-und-stammfunktion.
1. Siehe @def-unbestimmtes-integral-und-stammfunktion.
1. Das Riemannsche Integral entspricht der vorzeichenbehafteten Fläche zwischen
dem Funktionsgraphen und der $x$-Achse.
1. Siehe @thm-erster-hauptsatz-der-differenzial-und-integralrechnung.
1. Siehe @thm-zweiter-hauptsatz-der-differenzial-und-integralrechnung.
1. Uneigentliche Integrale behandeln unendliche Integrationsgrenzen
durch geeignete Grenzwerte.
1. Mehrdimensionale Integrale sind Integrale multivariater Funktionen über
Teilmengen ihrer Definitionsmenge.

\normalsize
