# Differenzialgleichungen {#sec-differenzialgleichungen}

```{r}
#| label: setup-differenzialgleichungen
#| include: false
knitr::opts_chunk$set(
  echo       = FALSE,
  message    = FALSE,
  warning    = FALSE,
  fig.align  = "center",
  fig.width  = 8,
  fig.height = 5
)

theme_ode = function() {
  par(
    family    = "sans",
    bty       = "l",
    las       = 1,
    lwd       = 1,
    font.main = 1,
    cex       = 0.9,
    cex.main  = 1.0
  )
}
```

Differenzialgleichungen spezifizieren Mengen von Funktionen, die zur Modellierung
realweltlicher Phänomene verwendet werden können. Im Unterschied zu algebraischen
Gleichungen, deren Lösungen Zahlen oder Vektoren sind, sind die Lösungen von
Differenzialgleichungen Funktionen. Differenzialgleichungen legen diese Funktionen
implizit fest, indem sie Beziehungen zwischen den Funktionswerten, ihren Argumenten
und ihren Ableitungen beliebiger Ordnung formulieren. Damit eignen sie sich besonders
zur Beschreibung von Dynamiken, also der Veränderung eines Systems und der Veränderung
dieser Veränderung.

Die klassische Theorie der Differenzialgleichungen beschäftigt sich vor allem mit
expliziten Lösungen und mit Kriterien, unter denen solche Lösungen existieren und
eindeutig sind. Die modernere Sichtweise der Theorie dynamischer Systeme interessiert
sich stärker für qualitative Eigenschaften von Systemen von Differenzialgleichungen,
etwa Stabilität, Attraktoren oder das Verhalten von Trajektorien im Zustandsraum.

Für probabilistische Modelle funktioneller Neurobildgebungsdaten sind drei Klassen
von Differenzialgleichungen besonders relevant. *Gewöhnliche Differenzialgleichungen*
(*ordinary differential equations*, ODEs) enthalten Ableitungen nach genau einer
skalaren Eingangsvariable, meist Zeit oder Ort. *Partielle Differenzialgleichungen*
(*partial differential equations*, PDEs) enthalten partielle Ableitungen nach zwei
oder mehr skalaren Eingangsvariablen, häufig Zeit und Ort. ODEs und PDEs beschreiben
deterministische Funktionen. *Stochastische Differenzialgleichungen* berücksichtigen
zusätzlich zufällige Innovationen in der Systemdynamik; ihre Lösungen sind, sofern
sie existieren, stochastische Prozesse. In diesem Kapitel betrachten wir gewöhnliche
Differenzialgleichungen.

## Gewöhnliche Differenzialgleichungen {#sec-gewoehnliche-differenzialgleichungen}

Gewöhnliche Differenzialgleichungen spezifizieren Funktionen einer skalaren Variable.
Da ODEs in der Neurobildgebung häufig zeitliche Entwicklungen beschreiben, bezeichnen
wir die Eingangsvariable mit $t$ und nehmen an, dass $t \in I \subseteq \mathbb{R}$ gilt.
Die durch ODEs spezifizierten Funktionen können reellwertig oder vektorwertig sein:
\begin{equation}
x : I \subseteq \mathbb{R} \to \mathbb{R}^n,\quad t \mapsto x(t).
\end{equation}
Die in ODEs auftretenden Symbole $x$ bezeichnen also Funktionen und nicht, wie in
algebraischen Gleichungen, einzelne Zahlen oder Vektoren.

Für Ableitungen nach der Zeit verwenden wir Punktnotation:
\begin{equation}
\dot{x}(t) = \frac{d}{dt}x(t),\quad
\ddot{x}(t) = \frac{d^2}{dt^2}x(t),\quad
\dddot{x}(t) = \frac{d^3}{dt^3}x(t).
\end{equation}
Für höhere Ableitungen schreiben wir allgemeiner
\begin{equation}
x^{(k)}(t) = \frac{d^k}{dt^k}x(t).
\end{equation}
Die Notation $\dot{x}(t)$ bezeichnet die Ableitung ausgewertet an der Stelle $t$,
während $\dot{x}$ die Ableitungsfunktion selbst bezeichnet.

Eine gewöhnliche Differenzialgleichung kann allgemein in der Form
\begin{equation}
F(t,x,\dot{x},\ddot{x},\ldots,x^{(k)}) = 0
\end{equation}
geschrieben werden. Die höchste vorkommende Ableitungsordnung $k \in \mathbb{N}$ heißt
die *Ordnung* der ODE. Wenn sich die ODE in die Form
\begin{equation}
x^{(k)} = f(t,x,\dot{x},\ddot{x},\ldots,x^{(k-1)})
\end{equation}
bringen lässt, heißt sie *explizit*, andernfalls *implizit*. Wenn die spezifizierende
Funktion nicht explizit von $t$ abhängt, heißt die ODE *autonom*, andernfalls
*nichtautonom*.

Beispiele sind:

1. $\dot{x} = x$ ist eine explizite, autonome ODE erster Ordnung.
2. $\dot{x} = 2tx$ ist eine explizite, nichtautonome ODE erster Ordnung.
3. $\ddot{x} = \sin(t)x(t)$ ist eine explizite ODE zweiter Ordnung.

### Homogene lineare ODE erster Ordnung {-}

Der ODE-Teil in `PMFN_001.m` visualisiert Lösungen einer homogenen linearen ODE erster
Ordnung mit konstantem Koeffizienten,
\begin{equation}
\dot{y}(t) = -ay(t), \quad y(0) = y_0.
\end{equation}
Die analytische Lösung ist
\begin{equation}
y(t) = y_0\exp(-at).
\end{equation}
Je größer $a > 0$ ist, desto schneller nähert sich $y(t)$ dem Fixpunkt $0$ an.

```{r}
#| label: fig-homogene-lineare-ode
#| fig-cap: "Lösungen der homogenen linearen Differentialgleichung erster Ordnung $\\dot{y}(t)=-ay(t)$ für verschiedene Anfangswerte $y_0$ und Parameter $a$."
#| fig.width: 8
#| fig.height: 4
theme_ode()
oldpar = par(mfrow = c(1, 2), mar = c(4, 4, 2.5, 1))
y0 = c(-1, 0, 2)
a  = c(1, 2)
t  = seq(0, 4, length.out = 1000)
cols = c("black", "blue", "red", "darkgreen", "magenta", "cyan4")

plot(NULL, xlim = range(t), ylim = c(-1.1, 2.1), xlab = "t", ylab = "y(t)",
     main = expression(y(t) == y[0]*exp(-a*t)))
idx = 1
leg = character()
for(i in seq_along(y0)) {
  for(j in seq_along(a)) {
    y = y0[i]*exp(-a[j]*t)
    lines(t, y, col = cols[idx], lwd = 1.5)
    leg[idx] = paste0("y0 = ", y0[i], ", a = ", a[j])
    idx = idx + 1
  }
}
abline(h = 0, col = "gray70")

plot(NULL, xlim = range(t), ylim = c(-4.1, 2.1), xlab = "t", ylab = expression(dot(y)(t)),
     main = expression(dot(y)(t) == -a*y(t)))
idx = 1
for(i in seq_along(y0)) {
  for(j in seq_along(a)) {
    y  = y0[i]*exp(-a[j]*t)
    dy = -a[j]*y
    lines(t, dy, col = cols[idx], lwd = 1.5)
    idx = idx + 1
  }
}
abline(h = 0, col = "gray70")
legend("bottomright", legend = leg, col = cols, lwd = 1.5, bty = "n", cex = 0.75)
par(oldpar)
```

## Anfangswertprobleme für Systeme erster Ordnung {#sec-anfangswertprobleme-erster-ordnung}

Explizite Systeme gewöhnlicher Differenzialgleichungen erster Ordnung sind besonders
wichtig, weil viele Probleme höherer Ordnung als Systeme erster Ordnung geschrieben
werden können. Sei $I \subseteq \mathbb{R}$ ein Intervall und $D \subseteq \mathbb{R}^n$.
Weiter sei
\begin{equation}
x : I \to D,\quad t \mapsto x(t)
\end{equation}
eine Kurve in $\mathbb{R}^n$ und
\begin{equation}
f : I \times D \to \mathbb{R}^n,\quad (t,x) \mapsto f(t,x)
\end{equation}
eine vektorwertige Funktion. Dann bezeichnet
\begin{equation}
\dot{x} = f(t,x)
\end{equation}
ein $n$-dimensionales System gewöhnlicher Differenzialgleichungen erster Ordnung.
Für einen festen Zeitpunkt $t \in I$ kann dies komponentenweise als
\begin{equation}
\begin{pmatrix}
\dot{x}_1(t)\\
\dot{x}_2(t)\\
\vdots\\
\dot{x}_n(t)
\end{pmatrix}
=
\begin{pmatrix}
f_1(t,x(t))\\
f_2(t,x(t))\\
\vdots\\
f_n(t,x(t))
\end{pmatrix}
\end{equation}
geschrieben werden.

Als einfaches Beispiel betrachten wir den eindimensionalen Fall $n = 1$ mit
\begin{equation}
f : I \times D \to \mathbb{R},\quad (t,x) \mapsto f(t,x) := x.
\end{equation}
Dann spezifiziert
\begin{equation}
\dot{x} = x
\end{equation}
die Menge aller Funktionen, deren momentane Änderungsrate an jedem Zeitpunkt dem
aktuellen Funktionswert entspricht. Eine Lösung ist
\begin{equation}
y : I \to \mathbb{R},\quad t \mapsto y(t) := c\exp(t),\quad c \in \mathbb{R},
\end{equation}
denn
\begin{equation}
\dot{y}(t) =
\frac{d}{dt}c\exp(t)
= c\exp(t)
= y(t).
\end{equation}
Da $c$ beliebig ist, spezifiziert die ODE eine unendliche Menge von Funktionen.

Häufig interessiert man sich für genau eine Funktion aus dieser Menge, die zusätzlich
einen vorgegebenen Anfangswert erfüllt. Ein Anfangswertproblem für ein System erster
Ordnung besteht darin, eine Lösung $y : I \to \mathbb{R}^n$ von
\begin{equation}
\dot{x} = f(t,x)
\end{equation}
zu finden, die
\begin{equation}
x(t_0) = x_0
\end{equation}
erfüllt. Dabei ist $t_0 \in I$ ein fester Zeitpunkt und $x_0 \in \mathbb{R}^n$ der
Anfangswert.

Für das Beispiel
\begin{equation}
\dot{x} = x,\quad x(0)=2
\end{equation}
erhalten wir aus $y(t)=c\exp(t)$ die Bedingung
\begin{equation}
y(0)=2 \Leftrightarrow c\exp(0)=2 \Leftrightarrow c=2.
\end{equation}
Die Lösung des Anfangswertproblems ist also
\begin{equation}
y(t)=2\exp(t).
\end{equation}

```{r}
#| label: fig-vektorfelder-anfangswertprobleme
#| fig-cap: "Visualisierung eindimensionaler Anfangswertprobleme. Die Liniensegmente zeigen das durch die ODE vorgegebene Richtungsfeld, die Kurven zeigen exemplarische Lösungstrajektorien."
#| fig.width: 8
#| fig.height: 4
theme_ode()
euler_path = function(f, t0, x0, h, n_steps) {
  t = numeric(n_steps + 1)
  x = numeric(n_steps + 1)
  t[1] = t0
  x[1] = x0
  for(k in seq_len(n_steps)) {
    x[k + 1] = x[k] + h*f(t[k], x[k])
    t[k + 1] = t[k] + h
  }
  data.frame(t = t, x = x)
}

draw_field = function(f, tlim, xlim, main, path = NULL) {
  plot(NULL, xlim = tlim, ylim = xlim, xlab = "t", ylab = "x(t)", main = main)
  tg = seq(tlim[1], tlim[2], length.out = 18)
  xg = seq(xlim[1], xlim[2], length.out = 14)
  len = 0.12
  for(tt in tg) {
    for(xx in xg) {
      s = f(tt, xx)
      norm = sqrt(1 + s^2)
      segments(tt - len/norm, xx - len*s/norm, tt + len/norm, xx + len*s/norm,
               col = "gray50")
    }
  }
  if(!is.null(path)) lines(path$t, path$x, col = "blue", lwd = 2)
}

oldpar = par(mfrow = c(1, 2), mar = c(4, 4, 2.5, 1))
f1 = function(t, x) x
t  = seq(0, 1.25, length.out = 300)
path1 = data.frame(t = t, x = 2*exp(t))
draw_field(f1, c(0, 1.25), c(0, 7.2), expression(dot(x) == x), path1)
points(0, 2, pch = 19, col = "blue")

f2 = function(t, x) x^2 - t
path2_f = euler_path(f2, -1.5, -1.8, 0.01, 300)
draw_field(f2, c(-2, 2), c(-2.5, 2.5), expression(dot(x) == x^2 - t), path2_f)
points(-1.5, -1.8, pch = 19, col = "blue")
par(oldpar)
```

## Numerische Verfahren für Anfangswertprobleme {#sec-numerische-verfahren-anfangswertprobleme}

Die mathematische Theorie gewöhnlicher Differenzialgleichungen beschäftigt sich mit
analytischen Lösungsverfahren und mit Existenz- und Eindeutigkeitskriterien. In
realweltlichen Anwendungen entstehen jedoch häufig dynamische Systeme, für die keine
geschlossene analytische Lösung verfügbar ist. Dann werden numerische Verfahren genutzt,
um die durch ein Anfangswertproblem beschriebene Trajektorie approximativ zu berechnen.

Wir betrachten ein Anfangswertproblem erster Ordnung der Form
\begin{equation}
\dot{x}(t) = f(t,x(t)) \quad \mbox{für alle } t \in [a,b],
\quad x(a)=x_a,
\end{equation}
mit
\begin{equation}
f : [a,b]\times\mathbb{R}^n \to \mathbb{R}^n.
\end{equation}
Zur Einführung der Euler-Verfahren betrachten wir den skalaren Fall $n=1$.

Numerische Verfahren ersetzen kontinuierliche Zeit durch diskrete Zeit. Statt Werte
für alle $t \in [a,b]$ zu erzeugen, approximieren sie die Lösung an Stützstellen
\begin{equation}
I_\Delta := \{a=:t_0 < t_1 < \cdots < t_m:=b\}.
\end{equation}
Die Schrittweiten sind
\begin{equation}
h_k := t_{k+1} - t_k,\quad k=0,1,\ldots,m-1.
\end{equation}
Gesucht sind Werte $x_k$, so dass
\begin{equation}
x_k \approx x(t_k)
\end{equation}
gilt. Für $k=0$ verwendet man den Anfangswert $x_0 := x_a$.

Die einfachste Motivation numerischer Verfahren ist die Taylor-Approximation erster
Ordnung:
\begin{align}
x(t_{k+1})
&\approx x(t_k) + \dot{x}(t_k)(t_{k+1}-t_k)\\
&= x(t_k) + h_k\dot{x}(t_k)\\
&= x(t_k) + h_k f(t_k,x(t_k)).
\end{align}
Ersetzt man die unbekannten Funktionswerte durch Approximationen, erhält man das
explizite Euler-Verfahren:
\begin{equation}
x_{k+1} := x_k + h_k f(t_k,x_k),
\quad k=0,\ldots,m-1.
\end{equation}

```{r}
#| label: fig-euler-verfahren
#| fig-cap: "Explizites Euler-Verfahren für das Anfangswertproblem $\\dot{x}=x$, $x(0)=2$. Mit wachsender Anzahl von Stützstellen nimmt die Abweichung von der analytischen Lösung ab."
#| fig.width: 6
#| fig.height: 4.5
theme_ode()
oldpar = par(mar = c(4, 4, 2.5, 1))
euler = function(f, a, b, x0, m) {
  t = seq(a, b, length.out = m + 1)
  h = diff(t)
  x = numeric(m + 1)
  x[1] = x0
  for(k in seq_len(m)) {
    x[k + 1] = x[k] + h[k]*f(t[k], x[k])
  }
  data.frame(t = t, x = x)
}
f = function(t, x) x
t = seq(0, 1.2, length.out = 400)
plot(t, 2*exp(t), type = "l", lwd = 2, col = "black",
     xlab = "t", ylab = "x(t)", main = "dx/dt = x, x(0) = 2")
cols = c("red", "blue", "darkgreen")
ms = c(4, 8, 16)
for(i in seq_along(ms)) {
  E = euler(f, 0, 1.2, 2, ms[i])
  lines(E$t, E$x, type = "b", pch = 19, col = cols[i], lwd = 1.5)
}
legend("topleft", c("analytisch", paste0("Euler, m = ", ms)),
       col = c("black", cols), lwd = c(2, rep(1.5, 3)),
       pch = c(NA, rep(19, 3)), bty = "n")
par(oldpar)
```

### Modifiziertes Euler-Verfahren {-}

Eine zentrale Eigenschaft des expliziten Euler-Verfahrens ist, dass es die Ableitung
am linken Rand des Intervalls $[t_k,t_{k+1}]$ verwendet. Eine Alternative ist, die
Ableitung in der Mitte des Intervalls zu approximieren. Aus
\begin{align}
x(t_{k+1})
&\approx x(t_k) + h_k\dot{x}\left(t_k+\frac{1}{2}h_k\right)\\
&= x(t_k) + h_k f\left(t_k+\frac{1}{2}h_k,
x\left(t_k+\frac{1}{2}h_k\right)\right)
\end{align}
und der Euler-Approximation
\begin{equation}
x\left(t_k+\frac{1}{2}h_k\right)
\approx x_k + \frac{1}{2}h_k f(t_k,x_k)
\end{equation}
ergibt sich das modifizierte Euler-Verfahren
\begin{equation}
x_{k+1} :=
x_k + h_k f\left(
t_k+\frac{1}{2}h_k,
x_k+\frac{1}{2}h_k f(t_k,x_k)
\right).
\end{equation}
Dieses Verfahren nutzt eine mittlere Steigungsinformation und ist für viele Probleme
genauer als das explizite Euler-Verfahren bei gleicher Schrittweite.

### Selbstkontrollfragen {-}

1. Was spezifizieren Differenzialgleichungen?
2. Erläutern Sie den Unterschied zwischen gewöhnlichen, partiellen und stochastischen
Differenzialgleichungen.
3. Welche Ordnung hat die als Newtons Gesetz bekannte Differentialgleichung
$F = m\ddot{x}(t)$?
4. Formulieren Sie das allgemeine Anfangswertproblem für ein System gewöhnlicher
Differenzialgleichungen erster Ordnung.
5. Was ist der Unterschied zwischen einer analytischen und einer numerischen Lösung
eines Anfangswertproblems?
