# Fourier-Analyse {#sec-fourier-analyse}

```{r}
#| label: setup-fourier-analyse
#| include: false
knitr::opts_chunk$set(
  echo       = FALSE,
  message    = FALSE,
  warning    = FALSE,
  fig.align  = "center",
  fig.width  = 8,
  fig.height = 5
)

theme_fourier = function() {
  par(
    family    = "sans",
    bty       = "l",
    las       = 1,
    lwd       = 1,
    font.main = 1,
    cex       = 0.9,
    cex.main  = 1.0
  )
}

axis_pi = function(side = 1, at, labels) {
  axis(side, at = at, labels = labels)
}
```

Die Fähigkeit, Signale aus dem Zeit- oder Ortsbereich im Frequenzbereich darzustellen,
ist ein grundlegender Bestandteil moderner Signalverarbeitung. In der funktionellen
Neurobildgebung ist die Darstellung von Frequenzinhalten allgegenwärtig: Methoden zur
Analyse neuronaler Oszillationen in kognitiven Aufgaben, Filter in der EEG-Datenverarbeitung,
die Visualisierung elektromagnetischer MRT-Signale, die Analyse von FMRI-Ruhezustandsnetzwerken
und die Analyse aufgabenbezogener FMRI-Daten im Kontext des Allgemeinen Linearen Modells
beruhen alle auf Transformationen zwischen Zeit- oder Ortsbereich und Frequenzbereich.

Die Darstellung von Signalen als Linearkombinationen von Sinus- und Kosinusfunktionen
hat ihren Ursprung in der Theorie partieller Differentialgleichungen, prominent in
Fouriers Arbeiten zur Wärmediffusion. Die heutige Bedeutung von Frequenzzerlegungen
in der digitalen Signalverarbeitung hängt eng mit der Entwicklung des Algorithmus der
Fast Fourier Transform (FFT) zusammen. In diesem Kapitel entwickeln wir die Grundideen
der Fourier-Analyse ausgehend von Frequenz- und Phaseninhalten reellwertiger Funktionen
und endlicher Datenfolgen. Wir beginnen mit verallgemeinerten Sinus- und Kosinusfunktionen,
führen dann die reelle, komplexe und polare Form der Fourier-Reihe ein und schließen
mit der Fourier-Transformation und der diskreten Fourier-Transformation.

## Verallgemeinerte Kosinus- und Sinusfunktionen {#sec-verallgemeinerte-kosinus-und-sinusfunktionen}

Die elementaren Bausteine der Fourier-Analyse sind die verallgemeinerten Kosinus- und
Sinusfunktionen
\begin{align}
f &: \mathbb{R} \to [-a,a],        & x &\mapsto f(x) := a\cos(2\pi\omega x - \varphi), \\
g &: \mathbb{R} \to [-b,b],        & x &\mapsto g(x) := b\sin(2\pi\omega x - \phi).
\end{align}
Die Konstanten $a$ und $b$ heißen *Amplituden*. Sie skalieren die Höhe der Kosinus-
und Sinusfunktionen, so dass diese nicht zwischen $-1$ und $1$, sondern zwischen
$-a$ und $a$ bzw. zwischen $-b$ und $b$ variieren. Die Multiplikation mit einer
Amplitude verändert weder die Periodizität noch die Nullstellenstruktur der zugrunde
liegenden Sinus- und Kosinusfunktionen.

Wir betrachten zunächst die Terme $\cos(2\pi\omega x)$ und $\sin(2\pi\omega x)$.
Zur Vereinfachung setzen wir
\begin{equation}
\mu := 2\pi\omega.
\end{equation}
$\mu$ heißt *radiale Frequenz*. Sie beschreibt, wie oft sich Sinus- und Kosinusfunktionen
bezogen auf Einheiten von $\pi$ wiederholen. Konkret wiederholen sich $\cos(\mu x)$
und $\sin(\mu x)$ alle $2\pi/\mu$ Einheiten. Man kann also sagen, dass sie innerhalb
eines Intervalls der Länge $2\pi$ genau $\mu$ volle Umläufe ausführen.

In Anwendungen werden Oszillationen meist nicht relativ zu $\pi$, sondern relativ zu
einer Zeit- oder Ortseinheit ausgedrückt, etwa Sekunden oder Meter. Dafür nutzt man
die *zirkuläre Frequenz* $\omega$. Die Funktion $\sin(2\pi\omega x)$ hat die Periode
\begin{equation}
T = \frac{1}{\omega}.
\end{equation}
Sie benötigt also $1/\omega$ Einheiten auf der $x$-Achse für einen vollständigen Zyklus.
Wenn $x$ eine Zeitvariable in Sekunden ist, wird $\omega$ in $1/\mathrm{s}$, also Hertz,
gemessen. Wenn $x$ eine Ortsvariable ist, heißt die Periode üblicherweise Wellenlänge
und wird mit $\lambda$ bezeichnet.

```{r}
#| label: fig-radiale-zirkulaere-frequenz
#| fig-cap: "Radiale und zirkuläre Frequenz der Sinusfunktion. Links werden Sinusfunktionen der Form $\\sin(\\mu x)$ auf einer in $\\pi$-Einheiten skalierten Achse gezeigt. Rechts werden Sinusfunktionen der Form $\\sin(2\\pi\\omega x)$ auf einer gewöhnlichen $x$-Achse gezeigt."
#| fig.width: 8
#| fig.height: 7
theme_fourier()
oldpar = par(mfrow = c(4, 2), mar = c(3.2, 3.2, 2.3, 0.5))
ticks  = seq(0, 4*pi, by = pi/2)
labs   = c("0", expression(pi/2), expression(pi), expression(3*pi/2),
           expression(2*pi), expression(5*pi/2), expression(3*pi),
           expression(7*pi/2), expression(4*pi))
mu     = c(0.5, 1, 2, 3)
omega  = c(0.5, 1, 2, 3)
x_r    = seq(0, 4*pi, length.out = 1000)
x_c    = seq(0, 10, length.out = 1000)
for(i in seq_along(mu)) {
  plot(x_r, sin(mu[i]*x_r), type = "l", col = "blue", lwd = 1.5,
       xaxt = "n", xlab = "", ylab = "", ylim = c(-1.1, 1.1),
       main = bquote(sin(mu*x) * "," ~ mu == .(mu[i])))
  axis_pi(1, ticks, labs)
  abline(h = 0)
  plot(x_c, sin(2*pi*omega[i]*x_c), type = "l", col = "blue", lwd = 1.5,
       xlab = "", ylab = "", ylim = c(-1.1, 1.1),
       main = bquote(sin(2*pi*omega*x) * "," ~ omega == .(omega[i]) * "," ~ T == .(1/omega[i])))
  abline(h = 0)
}
par(oldpar)
```

Die Phasenparameter $\phi$ und $\varphi$ verschieben Sinus- und Kosinusfunktionen
entlang der $x$-Achse. Für $x = 0$ gilt $\sin(2\pi\omega x) = 0$ und
$\cos(2\pi\omega x) = 1$. In vielen Anwendungen ist es hilfreich, diese Startwerte
zu verändern. Dies geschieht durch Addition bzw. Subtraktion eines Phasenterms im
Argument der Funktion. Die Funktion $\sin(2\pi\omega x - \phi)$ ist gegenüber
$\sin(2\pi\omega x)$ nach rechts verschoben. Da eine Sinusfunktion durch Verschiebung
um $\pi/2$ in eine Kosinusfunktion überführt werden kann, werden Phasenparameter häufig
als *Phasenwinkel* interpretiert.

```{r}
#| label: fig-phasenverschiebung
#| fig-cap: "Einfluss des Phasenparameters $\\phi$ auf eine Sinusfunktion. Der Term $-\\phi$ verschiebt $\\sin(x)$ nach rechts; bei $\\phi = \\pi/2$ ergibt sich $-\\cos(x)$."
#| fig.width: 7
#| fig.height: 4
theme_fourier()
oldpar = par(mar = c(4, 4, 2.5, 1))
ticks = seq(0, 2*pi, by = pi/2)
labs  = c("0", expression(pi/2), expression(pi), expression(3*pi/2), expression(2*pi))
x     = seq(0, 2*pi, length.out = 1000)
phi   = c(0, .25, .5, .75, 1)
cols  = c("black", "blue", "red", "cyan4", "magenta")
plot(x, sin(x - phi[1]*(pi/2)), type = "l", col = cols[1], lwd = 1.5,
     xaxt = "n", ylim = c(-1.1, 1.1), xlab = "x", ylab = "", main = expression(sin(x - phi)))
for(i in 2:length(phi)) lines(x, sin(x - phi[i]*(pi/2)), col = cols[i], lwd = 1.5)
axis_pi(1, ticks, labs)
abline(h = 0)
legend("topright", legend = paste0(phi, " * pi/2"), col = cols, lwd = 1.5, bty = "n")
par(oldpar)
```

## Linearkombinationen verallgemeinerter Kosinus- und Sinusfunktionen {#sec-linearkombinationen-sinus-kosinus}

Mit $n \in \mathbb{N}$ verallgemeinerten Kosinus- und Sinusfunktionen mit Phase $0$
lassen sich Linearkombinationen der Form
\begin{equation}
f : \mathbb{R} \to \mathbb{R}, \quad
x \mapsto f(x) := \sum_{k=0}^{n-1} a_k\cos(2\pi\omega_k x) + b_k\sin(2\pi\omega_k x)
\end{equation}
bilden. Dabei sind $a_k$ die Amplitudenkoeffizienten der Kosinusterme, $b_k$ die
Amplitudenkoeffizienten der Sinusterme und $\omega_k$ die zugehörigen zirkulären
Frequenzen. Solche Linearkombinationen sind sehr flexibel und können eine große
Vielfalt periodischer Funktionen darstellen.

Als erstes Beispiel betrachten wir $n = 2$ mit
$\omega_0 = 10$, $a_0 = 0$, $b_0 = 3$, $\omega_1 = 15$, $a_1 = 2$ und $b_1 = 0$.
Dann ist
\begin{align}
f(x)
&= 0\cos(2\pi 10x) + 3\sin(2\pi 10x) \\
&\quad + 2\cos(2\pi 15x) + 0\sin(2\pi 15x).
\end{align}

```{r}
#| label: fig-linearkombination-1
#| fig-cap: "Linearkombination verallgemeinerter Kosinus- und Sinusfunktionen, Beispiel 1."
#| fig.width: 6
#| fig.height: 7
theme_fourier()
oldpar = par(mfrow = c(5, 1), mar = c(2.4, 3.2, 2.0, 0.8))
x = seq(0, 1, length.out = 1000)
o = c(10, 15)
A = c(0, 2)
B = c(3, 0)
fx = rbind(
  A[1]*sin(2*pi*o[1]*x),
  B[1]*cos(2*pi*o[1]*x),
  A[2]*sin(2*pi*o[2]*x),
  B[2]*cos(2*pi*o[2]*x)
)
titles = c("Sinus, k = 1", "Kosinus, k = 1", "Sinus, k = 2", "Kosinus, k = 2", "f(x)")
for(i in 1:5) {
  y = if(i == 5) colSums(fx) else fx[i,]
  plot(x, y, type = "l", lwd = 1.2, xlab = "", ylab = "", ylim = c(-7, 7), main = titles[i])
  abline(h = 0, col = "gray70")
}
par(oldpar)
```

Als zweites Beispiel betrachten wir $n = 3$ mit
$\omega_0 = 1$, $\omega_1 = 4$, $\omega_2 = 10$,
$a_0 = 2$, $a_1 = 4$, $a_2 = 0$, $b_0 = 0$, $b_1 = -1$ und $b_2 = 3$.
Dann ist
\begin{align}
f(x)
&= 2\cos(2\pi 1x) + 0\sin(2\pi 1x) \\
&\quad + 4\cos(2\pi 4x) - 1\sin(2\pi 4x) \\
&\quad + 0\cos(2\pi 10x) + 3\sin(2\pi 10x).
\end{align}

```{r}
#| label: fig-linearkombination-2
#| fig-cap: "Linearkombination verallgemeinerter Kosinus- und Sinusfunktionen, Beispiel 2."
#| fig.width: 6
#| fig.height: 8
theme_fourier()
oldpar = par(mfrow = c(7, 1), mar = c(2.2, 3.2, 1.8, 0.8))
x = seq(0, 1, length.out = 1000)
o = c(1, 4, 10)
A = c(0, -1, 3)
B = c(2, 4, 0)
fx = matrix(NA_real_, nrow = 6, ncol = length(x))
for(i in 1:3) {
  fx[2*i - 1,] = A[i]*sin(2*pi*o[i]*x)
  fx[2*i,]     = B[i]*cos(2*pi*o[i]*x)
}
titles = c("Sinus, k = 1", "Kosinus, k = 1", "Sinus, k = 2", "Kosinus, k = 2",
           "Sinus, k = 3", "Kosinus, k = 3", "f(x)")
for(i in 1:7) {
  y = if(i == 7) colSums(fx) else fx[i,]
  plot(x, y, type = "l", lwd = 1.2, xlab = "", ylab = "", ylim = c(-10, 10), main = titles[i])
  abline(h = 0, col = "gray70")
}
par(oldpar)
```

## Die reelle Fourier-Reihe {#sec-reelle-fourier-reihe}

Im vorangehenden Abschnitt haben wir gesehen, dass sich durch Wahl von Frequenzen
und Amplituden flexible Linearkombinationen von Sinus- und Kosinusfunktionen bilden
lassen. Die Fourier-Analyse betrachtet gewissermaßen die umgekehrte Frage: Gegeben
sei eine Funktion $f$. Können wir Frequenzen und Koeffizienten so bestimmen, dass
$f$ durch eine unendliche Summe verallgemeinerter Sinus- und Kosinusfunktionen
dargestellt wird?

Formal fragen wir, ob es reelle Zahlen $a_k$, $b_k$ und $\omega_k$ gibt, so dass
\begin{equation}
f(x) =
\sum_{k=0}^{\infty}
a_k\cos(2\pi\omega_k x) + b_k\sin(2\pi\omega_k x)
\quad \mbox{für alle } x \in \mathbb{R}
\end{equation}
gilt. Im Folgenden beschränken wir uns auf Funktionen, für die eine solche Darstellung
sinnvoll ist. Solche Funktionen erfüllen unter geeigneten Regularitätsannahmen die
Dirichlet-Bedingungen. Eine zentrale Bedingung ist Periodizität: $f$ sei auf
$\mathbb{R}$ definiert und habe die Periode $T$, also
\begin{equation}
f(x + T) = f(x) \quad \mbox{für alle } x \in \mathbb{R}.
\end{equation}

Für eine periodische Funktion $f$ mit Periode $T$ sind die Frequenzen der Fourier-Reihe
\begin{equation}
\omega_k = \frac{k}{T}, \quad k = 0,1,2,\ldots.
\end{equation}
Alle Frequenzen sind also ganzzahlige Vielfache der Grundfrequenz $1/T$. Die
Kosinuskoeffizienten sind
\begin{equation}
a_0 = \frac{1}{T}\int_{-T/2}^{T/2} f(x)\,dx
\end{equation}
und
\begin{equation}
a_k = \frac{2}{T}\int_{-T/2}^{T/2}
f(x)\cos\left(2\pi\frac{k}{T}x\right)\,dx
\quad \mbox{für } k = 1,2,3,\ldots.
\end{equation}
Die Sinuskoeffizienten sind
\begin{equation}
b_0 = 0
\end{equation}
und
\begin{equation}
b_k = \frac{2}{T}\int_{-T/2}^{T/2}
f(x)\sin\left(2\pi\frac{k}{T}x\right)\,dx
\quad \mbox{für } k = 1,2,3,\ldots.
\end{equation}
Damit ergibt sich die reelle Fourier-Reihe in der Form
\begin{equation}
f(x) =
a_0 +
\sum_{k=1}^{\infty}
a_k\cos\left(2\pi\frac{k}{T}x\right)
+ b_k\sin\left(2\pi\frac{k}{T}x\right),
\end{equation}
wobei die genaue Normierung des konstanten Terms in der Literatur teilweise durch
$a_0/2$ statt $a_0$ formuliert wird. Entscheidend ist die konsistente Definition der
Koeffizienten.

### Herleitung der Koeffizienten {-}

Die Formeln für $a_k$ und $b_k$ beruhen auf Orthogonalitätseigenschaften von Sinus-
und Kosinusfunktionen. Für $k,j \in \mathbb{N}_0$ gilt
\begin{equation}
\int_{-T/2}^{T/2}
\cos\left(2\pi\frac{k}{T}x\right)
\cos\left(2\pi\frac{j}{T}x\right)\,dx
=
\begin{cases}
0, & k \neq j,\\
T/2, & k = j \neq 0,
\end{cases}
\end{equation}
\begin{equation}
\int_{-T/2}^{T/2}
\sin\left(2\pi\frac{k}{T}x\right)
\sin\left(2\pi\frac{j}{T}x\right)\,dx
=
\begin{cases}
0, & k \neq j,\\
T/2, & k = j \neq 0,
\end{cases}
\end{equation}
und
\begin{equation}
\int_{-T/2}^{T/2}
\sin\left(2\pi\frac{k}{T}x\right)
\cos\left(2\pi\frac{j}{T}x\right)\,dx
= 0.
\end{equation}

```{r}
#| label: fig-trigonometrische-orthogonalitaet
#| fig-cap: "Orthogonalitätseigenschaften von Sinus- und Kosinusfunktionen. Die Produktfunktionen haben über eine volle Periode verschwindende orientierte Fläche, sofern verschiedene Frequenzen oder Sinus- und Kosinusterme kombiniert werden."
#| fig.width: 9
#| fig.height: 7
theme_fourier()
oldpar = par(mfrow = c(3, 2), mar = c(3.2, 3.2, 2.5, 0.8))
x = seq(0, 2*pi, length.out = 1000)
ticks = seq(0, 2*pi, by = pi/2)
labs = c("0", expression(pi/2), expression(pi), expression(3*pi/2), expression(2*pi))
panels = list(
  list(y1 = sin(x),   y2 = sin(2*x), prod = sin(x)*sin(2*x), title = "Sinus-Orthogonalität, k = 1, j = 2",
       leg = c("sin(x)", "sin(2x)", "Produkt")),
  list(y1 = cos(x),   y2 = cos(2*x), prod = cos(x)*cos(2*x), title = "Kosinus-Orthogonalität, k = 1, j = 2",
       leg = c("cos(x)", "cos(2x)", "Produkt")),
  list(y1 = sin(x),   y2 = NULL,     prod = sin(x)^2,        title = "Sinus-Norm, k = j = 1",
       leg = c("sin(x)", "sin(x)^2")),
  list(y1 = cos(x),   y2 = NULL,     prod = cos(x)^2,        title = "Kosinus-Norm, k = j = 1",
       leg = c("cos(x)", "cos(x)^2")),
  list(y1 = sin(x),   y2 = cos(2*x), prod = sin(x)*cos(2*x), title = "Sinus/Kosinus-Orthogonalität, k = 1, j = 2",
       leg = c("sin(x)", "cos(2x)", "Produkt")),
  list(y1 = sin(2*x), y2 = cos(2*x), prod = sin(2*x)*cos(2*x), title = "Sinus/Kosinus-Orthogonalität, k = j = 2",
       leg = c("sin(2x)", "cos(2x)", "Produkt"))
)
for(p in panels) {
  plot(x, p$y1, type = "l", col = "blue", lwd = 1.2, xaxt = "n",
       ylim = c(-1.1, 1.1), xlab = "", ylab = "", main = p$title)
  if(!is.null(p$y2)) lines(x, p$y2, col = "red", lwd = 1.2)
  lines(x, p$prod, col = "black", lwd = 1.2)
  abline(h = 0, lty = 2)
  axis_pi(1, ticks, labs)
  legend("topright", legend = p$leg, col = c("blue", if(!is.null(p$y2)) "red", "black"),
         lwd = 1.2, bty = "n", cex = 0.8)
}
par(oldpar)
```

Zur Herleitung multipliziert man die Fourier-Reihe mit einem Kosinusterm einer
festen Frequenz $j/T$ und integriert über ein Intervall der Länge $T$. Wegen der
Orthogonalität verschwinden alle Terme außer demjenigen mit $k=j$. Dadurch bleibt
\begin{equation}
\int_{-T/2}^{T/2}
f(x)\cos\left(2\pi\frac{j}{T}x\right)\,dx
= a_j\frac{T}{2},
\end{equation}
und damit
\begin{equation}
a_j =
\frac{2}{T}
\int_{-T/2}^{T/2}
f(x)\cos\left(2\pi\frac{j}{T}x\right)\,dx.
\end{equation}
Für $j=0$ erhält man separat
\begin{equation}
a_0 = \frac{1}{T}\int_{-T/2}^{T/2} f(x)\,dx.
\end{equation}
Analog erhält man durch Multiplikation mit einem Sinusterm und Integration die
Sinuskoeffizienten $b_k$. Die gesamte Konstruktion beruht also auf Frequenzen als
ganzzahligen Vielfachen der Grundfrequenz, Multiplikation mit einem Basisbaustein,
Integration über eine Periode und Orthogonalität.

## Periodische und protrahierte Funktionen {#sec-periodische-protrahierte-funktionen}

Die Fourier-Reihe wurde oben für Funktionen auf $\mathbb{R}$ mit Periode $T$ formuliert.
In datenanalytischen Anwendungen liegen Funktionen oder Daten aber häufig nur auf einem
endlichen Intervall vor, etwa ein EEG-Signal in einem peristimulusbezogenen Zeitfenster
oder ein BOLD-Zeitverlauf während eines experimentellen Durchgangs. Aus einer Funktion
mit endlicher Definitionsmenge kann man eine periodische Funktion auf $\mathbb{R}$
konstruieren, indem man identische Kopien der Funktion aneinanderreiht. Diese periodische
Fortsetzung nennen wir hier die *Protraktion* der Funktion.

```{r}
#| label: fig-protraktion
#| fig-cap: "Protraktion einer Funktion mit endlicher Definitionsmenge. Durch Aneinanderreihung identischer Kopien entsteht eine periodische Funktion."
#| fig.width: 7
#| fig.height: 4
theme_fourier()
oldpar = par(mfrow = c(2, 1), mar = c(3.4, 4, 2.5, 1))
x_fin = seq(0, 2, length.out = 1000)
y_fin = dnorm(x_fin, 1, .8) - 0.2*dnorm(x_fin, .5, .4)
x_inf = seq(-2, 4, length.out = 3000)
y_inf = rep(y_fin, 3)
plot(x_fin, y_fin, type = "l", lwd = 2, xlim = c(-2, 4), xlab = "", ylab = "",
     main = "f(x) mit Definitionsmenge [0, 2]")
abline(v = c(0, 2), lty = 2, col = "gray50")
plot(x_inf, y_inf, type = "l", lwd = 2, xlim = c(-2, 4), xlab = "x", ylab = "",
     main = "Protrahiertes f(x)")
abline(v = seq(-2, 4, by = 2), lty = 2, col = "gray50")
par(oldpar)
```

Das Konzept der Protraktion klärt auch die Integrationsgrenzen $-T/2$ und $T/2$:
Sie stehen für ein Intervall der Länge einer Periode und nicht für eine zwingende
Zentrierung um Null. Für eine periodische Funktion mit Periode $T$ kann das Integral
über jedes Intervall der Länge $T$ ausgewertet werden. Für beliebiges $\delta < T$
gilt
\begin{equation}
\int_{-T/2+\delta}^{T/2+\delta} f(x)\,dx
=
\int_{-T/2}^{T/2} f(x)\,dx.
\end{equation}
Anschaulich wird auf der einen Seite des Intervalls genauso viel Fläche entfernt,
wie auf der anderen Seite aufgrund der Periodizität wieder hinzugefügt wird.

```{r}
#| label: fig-verschiebungsinvarianz-integral
#| fig-cap: "Verschiebungsinvarianz des Integrals periodischer Funktionen über Intervalle der Länge $T$."
#| fig.width: 7
#| fig.height: 4
theme_fourier()
oldpar = par(mar = c(4, 4, 2.5, 1))
Tper  = 2
delta = .55
x     = seq(-1.2, 1.8, length.out = 1000)
y     = 1 + .7*cos(2*pi*x/Tper) + .25*sin(4*pi*x/Tper)
plot(x, y, type = "l", lwd = 2, xlab = "x", ylab = "f(x)",
     main = "Periodische Funktion und verschobenes Integrationsintervall")
abline(v = c(-Tper/2, Tper/2), lty = 2, col = "blue")
abline(v = c(-Tper/2 + delta, Tper/2 + delta), lty = 2, col = "red")
legend("topright", c("Intervall [-T/2, T/2]", "verschobenes Intervall"),
       col = c("blue", "red"), lty = 2, bty = "n")
par(oldpar)
```

## Komplexe Zahlen {#sec-komplexe-zahlen-fourier}

Für die komplexe Form der Fourier-Reihe benötigen wir die komplexen Zahlen. Ihre
Einführung lässt sich durch quadratische Gleichungen motivieren. Für
\begin{equation}
ax^2 + bx + c = 0
\end{equation}
lauten die Lösungen
\begin{equation}
x_{1,2} = \frac{-b \pm \sqrt{b^2 - 4ac}}{2a}.
\end{equation}
Wenn $b^2 - 4ac < 0$, tritt die Wurzel aus einer negativen Zahl auf. Für die Gleichung
\begin{equation}
x^2 - 2x + 2 = 0
\end{equation}
ist beispielsweise $b^2 - 4ac = -4$. Um solche Gleichungen dennoch lösen zu können,
definiert man die imaginäre Einheit
\begin{equation}
i := \sqrt{-1}, \quad i^2 = -1.
\end{equation}
Damit ist $\sqrt{-4} = 2i$ und die Gleichung hat die Lösungen $1-i$ und $1+i$.

Eine Zahl der Form
\begin{equation}
z = a + ib \quad \mbox{mit } a,b \in \mathbb{R}
\end{equation}
heißt *komplexe Zahl*. Die Menge aller komplexen Zahlen ist
\begin{equation}
\mathbb{C} := \{a + ib \mid a,b \in \mathbb{R}, i = \sqrt{-1}\}.
\end{equation}
Für $z = a + ib$ heißt $a$ der Realteil und $b$ der Imaginärteil:
\begin{equation}
\mathrm{Re}(z) = a, \quad \mathrm{Im}(z) = b.
\end{equation}
Der Betrag und das Argument von $z$ sind
\begin{equation}
|z| = \sqrt{a^2 + b^2},
\quad
\mathrm{Arg}(z) = \arctan\left(\frac{b}{a}\right).
\end{equation}
Die komplex konjugierte Zahl zu $z$ ist
\begin{equation}
\overline{z} = a - ib.
\end{equation}
Multiplikation mit der komplex Konjugierten ergibt stets eine reelle Zahl:
\begin{equation}
z\overline{z}
= (a + ib)(a - ib)
= a^2 + b^2.
\end{equation}

## Euler-Identitäten {#sec-euler-identitaeten}

Mithilfe komplexer Zahlen lassen sich Exponentialfunktion, Sinus und Kosinus durch
die Euler-Identitäten verbinden:
\begin{equation}
\exp(ix) = \cos(x) + i\sin(x),
\quad
\exp(-ix) = \cos(x) - i\sin(x).
\end{equation}
Diese Identitäten folgen aus den Reihenentwicklungen von Exponentialfunktion, Sinus
und Kosinus. Aus ihnen erhält man
\begin{equation}
\cos(x) = \frac{e^{ix} + e^{-ix}}{2},
\quad
\sin(x) = \frac{e^{ix} - e^{-ix}}{2i}.
\end{equation}
Diese Darstellung ist der Schlüssel zur komplexen Form der Fourier-Reihe.

## Komplexe Form der Fourier-Reihe {#sec-komplexe-form-fourier-reihe}

Wir schreiben die reelle Fourier-Reihe nun kompakter. Für eine Funktion mit Periode
$T$ setzen wir
\begin{equation}
\omega_0 := \frac{2\pi}{T}.
\end{equation}
Dann gilt
\begin{equation}
2\pi\frac{k}{T}x = k\omega_0 x
\end{equation}
und die reelle Fourier-Reihe kann als
\begin{equation}
f(x) = \frac{1}{2}a_0 +
\sum_{k=1}^{\infty}
a_k\cos(k\omega_0 x) + b_k\sin(k\omega_0 x)
\end{equation}
geschrieben werden. Setzt man die Euler-Darstellungen von Kosinus und Sinus ein,
erhält man eine Darstellung mit komplexen Exponentialfunktionen:
\begin{equation}
f(x) =
\sum_{k=-\infty}^{\infty}
c_k e^{ik\omega_0 x}.
\end{equation}
Die komplexen Koeffizienten $c_k$ sind dabei durch
\begin{equation}
c_k :=
\begin{cases}
\frac{1}{2}(a_{-k} + ib_{-k}), & k < 0,\\
a_0,                           & k = 0,\\
\frac{1}{2}(a_k - ib_k),        & k > 0
\end{cases}
\end{equation}
gegeben, wobei auch hier unterschiedliche Konventionen für die Normierung des konstanten
Terms möglich sind. Im Unterschied zur reellen Form laufen die Indizes der komplexen
Form über negative und positive ganze Zahlen.

## Polare Form der Fourier-Reihe {#sec-polare-form-fourier-reihe}

Die komplexen Koeffizienten enthalten Frequenzamplituden und Phaseninformation. Die
polare Form der Fourier-Reihe schreibt die reelle Reihe als
\begin{equation}
f(x) = d_0 + \sum_{k=1}^{\infty} d_k\cos(k\omega_0 x - \phi_k),
\end{equation}
wobei
\begin{equation}
d_0 = a_0,\quad
d_k = \sqrt{a_k^2 + b_k^2},
\quad
\phi_k = \arctan\left(\frac{b_k}{a_k}\right)
\quad \mbox{für } k = 1,2,\ldots
\end{equation}
gilt. Die Größe $d_k$ kann als frequenzspezifische Amplitude und $\phi_k$ als
frequenzspezifische Phase interpretiert werden.

```{r}
#| label: fig-komplexe-ebene-fourier-koeffizient
#| fig-cap: "Darstellung eines komplexen Fourier-Koeffizienten in der Real-Imaginär-Ebene. Die Länge des Pfeils entspricht der Amplitude, der Winkel zur Realachse der Phase."
#| fig.width: 5.5
#| fig.height: 5
theme_fourier()
oldpar = par(mar = c(4, 4, 2.5, 1), pty = "s")
a = 3
b = 2
plot(c(-.5, 3.8), c(-.5, 2.8), type = "n", xlab = "Re(c_k) = a_k",
     ylab = "Im(c_k) = b_k", main = "Komplexer Fourier-Koeffizient")
abline(h = 0, v = 0, col = "gray60")
arrows(0, 0, a, b, lwd = 2, length = .1)
points(a, b, pch = 19)
segments(a, 0, a, b, lty = 2)
segments(0, b, a, b, lty = 2)
text(a + .25, b, expression(c[k] == a[k] + i*b[k]))
text(a/2, b/2 + .25, expression(d[k] == sqrt(a[k]^2 + b[k]^2)))
theta = seq(0, atan(b/a), length.out = 100)
lines(.65*cos(theta), .65*sin(theta), col = "red", lwd = 1.5)
text(.85, .25, expression(phi[k]), col = "red")
par(oldpar)
```

Die polare Darstellung folgt direkt aus der Additionstheorie des Kosinus,
\begin{equation}
\cos(x-y) = \cos(x)\cos(y) + \sin(x)\sin(y),
\end{equation}
und der Definition des Tangens. Denn mit
\begin{equation}
a_k = d_k\cos(\phi_k),
\quad
b_k = d_k\sin(\phi_k)
\end{equation}
ist die polare Form identisch zur reellen Form.

## Fourier-Transformation {#sec-fourier-transformation}

Die Fourier-Transformation ist eine Integraltransformation. Sie bildet eine Funktion,
deren Argumente typischerweise Zeit- oder Ortswerte sind, auf eine Funktion ab, deren
Argumente Frequenzen sind. Für eine Funktion
\begin{equation}
f : \mathbb{R} \to \mathbb{R}, \quad x \mapsto f(x)
\end{equation}
ist die Fourier-Transformierte definiert als
\begin{equation}
F : \mathbb{R} \to \mathbb{C}, \quad
\omega \mapsto F(\omega) :=
\int_{-\infty}^{\infty} f(x)\exp(-2\pi i\omega x)\,dx.
\end{equation}
Die inverse Fourier-Transformation ist
\begin{equation}
f(x) =
\int_{-\infty}^{\infty} F(\omega)\exp(2\pi i\omega x)\,d\omega.
\end{equation}

Die Fourier-Transformation kann als Grenzfall der komplexen Fourier-Reihe verstanden
werden. Für eine periodische Funktion mit Periode $T$ lassen sich die komplexen
Fourier-Koeffizienten direkt als
\begin{equation}
c_k = \frac{1}{T}
\int_{-T/2}^{T/2}
f(x)\exp\left(-2\pi i\frac{k}{T}x\right)\,dx,
\quad k \in \mathbb{Z}
\end{equation}
schreiben. Wenn $T$ wächst, wird der Abstand der diskreten Frequenzen
\begin{equation}
\Delta \omega_k =
\frac{k+1}{T} - \frac{k}{T}
= \frac{1}{T}
\end{equation}
immer kleiner. Im Grenzfall $T \to \infty$ entsteht ein kontinuierliches Frequenzspektrum.
Ersetzt man die diskrete Frequenz $k/T$ durch eine kontinuierliche Frequenz $\omega$,
erhält man die Fourier-Transformationsformel.

## Diskrete Fourier-Transformation {#sec-diskrete-fourier-transformation}

In der Datenanalyse berechnet man Frequenzspektren meist nicht für analytische Funktionen,
sondern für beobachtete Datenfolgen. Ein Computer repräsentiert keine kontinuierlichen
Funktionen, sondern endliche Zahlenfolgen. Die diskrete Fourier-Transformation (DFT)
ist das diskrete Analogon der kontinuierlichen Fourier-Transformation.

Eine Folge $n$-ter Ordnung ist eine endliche geordnete Liste
\begin{equation}
y = (y_k)_{k=0,\ldots,n-1}
\end{equation}
mit $n$ Werten. Die diskrete Fourier-Transformation einer beschränkten Folge $y$ ist
definiert durch
\begin{equation}
Y_j :=
\frac{1}{n}
\sum_{k=0}^{n-1}
y_k\exp\left(-2\pi i\frac{j}{n}k\right),
\quad j = 0,1,\ldots,n-1.
\end{equation}
Die inverse diskrete Fourier-Transformation ist
\begin{equation}
y_k =
\sum_{j=0}^{n-1}
Y_j\exp\left(2\pi i\frac{j}{n}k\right),
\quad k = 0,1,\ldots,n-1.
\end{equation}

Die Werte $Y_j$ sind im Allgemeinen komplex. Wenn die Folge $y$ gleichabständig über
Zeit oder Raum abgetastet wurde, hängt die Frequenzauflösung von der Anzahl der Datenpunkte
und der Abtastfrequenz ab. Bei Abtastfrequenz $f_s$ entspricht der Index $j$ der
Frequenz
\begin{equation}
\frac{j}{n}f_s.
\end{equation}
Für reellwertige Daten sind die Koeffizienten der zweiten Hälfte redundant. In der
Praxis betrachtet man deshalb häufig nur die Frequenzen von $0$ bis zur Nyquist-Frequenz
$f_s/2$.

Für eine kompaktere Notation definiert man den Gewichtungskern
\begin{equation}
w_n := \exp\left(\frac{2\pi i}{n}\right).
\end{equation}
Damit lässt sich die DFT als
\begin{equation}
Y_j =
\frac{1}{n}\sum_{k=0}^{n-1} y_k w_n^{-kj}
\end{equation}
und die inverse DFT als
\begin{equation}
y_k =
\sum_{j=0}^{n-1} Y_j w_n^{kj}
\end{equation}
schreiben.

### Direkte DFT und FFT in R {-}

Eine direkte Implementierung der DFT benötigt für jedes $Y_j$ eine Summe über alle
$n$ Datenpunkte und damit insgesamt $n^2$ numerische Operationen. Der FFT-Algorithmus
nutzt Symmetrien der komplexen Exponentialterme und reduziert den Aufwand auf ungefähr
$n\log_2 n$ Operationen.

```{r}
#| label: fig-dft-fft-aufwand
#| fig-cap: "Anzahl numerischer Operationen bei direkter DFT und FFT als Funktion der Folgenlänge $n$."
#| fig.width: 7
#| fig.height: 4.5
theme_fourier()
oldpar = par(mar = c(4, 4, 2.5, 1))
n = 1:100
plot(n, n^2, type = "l", col = "blue", lwd = 3,
     xlab = "Folgenlänge n", ylab = "Operationen",
     main = "Numerischer Aufwand")
lines(n, n*log2(n), col = "red", lwd = 3)
legend("topleft", c("Direkte DFT", "FFT"), col = c("blue", "red"), lwd = 3, bty = "n")
par(oldpar)
```

Die folgende R-Implementierung übersetzt die Matlab-Logik der direkten DFT in eine
R-Funktion. Sie dient nur der Verdeutlichung; in Anwendungen nutzt man `fft()`.

```{r}
dft = function(y) {
  n = length(y)
  j = 0:(n - 1)
  k = 0:(n - 1)
  Y = rep(NA_complex_, n)
  for(a in seq_len(n)) {
    Y[a] = sum(y * exp(-2*pi*1i*j[a]*k/n))/n
  }
  return(Y)
}
```

Für ein simuliertes Signal mit zwei Sinuskomponenten und normalverteiltem Rauschen
berechnen wir die DFT mit R's `fft()` Funktion. Da `fft()` die unnormierte DFT liefert,
dividieren wir durch $n$, um die obige Definition zu erhalten.

```{r}
#| label: fig-fft-beispiel
#| fig-cap: "FFT-Beispiel in R. Oben ist eine verrauschte Zeitreihe mit zwei Sinuskomponenten dargestellt. Unten links sieht man das zentrierte Leistungsspektrum, unten rechts den für reellwertige Daten interessierenden Frequenzbereich von 0 bis zur Nyquist-Frequenz."
#| fig.width: 8
#| fig.height: 6
theme_fourier()
set.seed(1)
n  = 2^9
fs = 200
nf = fs/2
dt = 1/fs
t  = (0:(n - 1))/fs
s  = 1.5
y  = 2*sin(2*pi*5*t) + 3*sin(2*pi*20*t) + s*rnorm(length(t))

f  = (0:(n - 1))*(fs/n)
Y  = fft(y)/n
p  = Mod(Y)^2*n

Y0 = c(Y[(n/2 + 1):n], Y[1:(n/2)])
f0 = ((-n/2):(n/2 - 1))*(fs/n)
p0 = Mod(Y0)^2*n

oldpar = par(mfrow = c(2, 2), mar = c(4, 4, 2.5, 1))
plot(t, y, type = "l", col = "black", lwd = 1, xlab = "Zeit (s)", ylab = "",
     main = paste0("n = ", n, ", fs = ", fs, " Hz, dt = ", dt, " s"))
plot(f0, p0, type = "l", col = "black", lwd = 1, xlab = "Frequenz (Hz)", ylab = "Power",
     xlim = c(-nf, nf), main = "Vollständiges Spektrum")
plot(f[1:(n/2 + 1)], p[1:(n/2 + 1)], type = "l", col = "black", lwd = 1,
     xlab = "Frequenz (Hz)", ylab = "Power", xlim = c(0, nf),
     main = "Spektrum von Interesse")
plot.new()
par(oldpar)
```

## Fast Fourier Transform {#sec-fast-fourier-transform}

Der FFT-Algorithmus berechnet die DFT-Koeffizienten, ohne die Definitionsformel naiv
für jedes $j$ vollständig auszuwerten. Für eine Folge gerader Länge $n$ wird die Folge
in gerade und ungerade indizierte Teilfolgen zerlegt:
\begin{equation}
y_1(k) := y(2k),
\quad
y_2(k) := y(2k + 1),
\quad k = 0,\ldots,m-1,\quad m = n/2.
\end{equation}
Die DFT der ursprünglichen Folge lässt sich aus den DFTs dieser beiden Teilfolgen
zusammensetzen:
\begin{equation}
Y(j) =
\frac{1}{2}\left(Y_1(j) + Y_2(j)w_n^{-j}\right),
\end{equation}
\begin{equation}
Y(j+m) =
\frac{1}{2}\left(Y_1(j) - Y_2(j)w_n^{-j}\right),
\quad j = 0,\ldots,m-1.
\end{equation}
Diese Zerlegung kann rekursiv wiederholt werden. Wenn $n = 2^p$ gilt, wird die Folge
vollständig in Teilfolgen erster Ordnung zerlegt, die selbst ihre eigene Fourier-
Transformation sind. Der Aufwand reduziert sich dann von $n^2$ auf $n\log_2 n$.

### Selbstkontrollfragen {-}

1. Schreiben Sie die verallgemeinerte Kosinusfunktion auf und erläutern Sie die intuitive
Bedeutung ihrer Komponenten.
2. Skizzieren Sie $f(x) := 3\sin(2\pi x)$ und $g(x) := 0.5\sin(2\pi 3x)$.
3. Schreiben Sie die Formeln für $\omega_k$, $a_k$ und $b_k$ in der reellen Fourier-Reihe
einer periodischen Funktion mit Periode $T$ auf.
4. Skizzieren Sie verbal, warum Orthogonalität zur Bestimmung der Fourier-Koeffizienten
führt.
5. Was ist der Unterschied zwischen reeller, komplexer und polarer Form der Fourier-Reihe?
6. Wie sind Betrag und Phase eines komplexen Fourier-Koeffizienten geometrisch zu
interpretieren?
7. Definieren Sie die diskrete Fourier-Transformation und ihre Inverse.
8. Warum ist bei reellwertigen Daten nur die erste Hälfte des DFT-Spektrums von Interesse?
9. Worin besteht die Grundidee der Fast Fourier Transform?
