# Psychologische Tests {#sec-psychologische-tests}

Tests und Fragebögen sind in der alltäglichen Erfahrung unterschiedlicher Natur.
Mit dem Begriff *Test* verbindet man vermutlich am ehesten kleinere Prüfungen,
bei denen es korrekte Antworten gibt und eine Leistungsfähigkeit überprüft wird.
Mit dem Begriff des *Fragebogens* verbindet man vermutlich mehr oder weniger
interessante Sammlungen von Fragen, bei denen man eventuell zu einem wahrheitsgemäßen
Antwortverhalten aufgefordert wird, bei denen es aber auch klar ist, dass es
keine richtigen oder falschen Antworten gibt. Obwohl mit Tests und Fragebögen in
der alltäglichen Erfahrung also durchaus unterschiedliche Verfahren
verbunden sind, unterscheidet die psychologische Testtheorie zwischen diesen nicht
grundlegend. Historisch ist die Analyse von Testdaten sicherlich zunächst durch
die Analyse von Leistungstestdaten geprägt, allerdings werden heutzutage die
dort entwickelten Konzepte der Testtheorie auf die gleiche Art und Weise zur
Analyse von klinischen Fragebogendaten genutzt. In diesem Abschnitt wollen wir
zunächst einen kurzen Überblick zum Begriff des *Psychologischen Tests* geben, die
sogenannten *Testgütekriterien* auflisten, einige gängige *Normierungen* von
Testrohdaten vorstellen und schließlich kurz die drei wesentlichen *Testtheorien*
skizzieren.

## Zum Begriff des psychologischen Tests {#sec-zum-begriff-des-psychologischen-tests}

Um uns dem Testbegriff zu nähern, betrachten wir zunächst die Definitionen eines
Tests nach @moosbrugger2012, @buehner2010 und @krauth1995.

Nach @moosbrugger2012 ist ein psychologischer Test "ein wissenschaftliches Routineverfahren
zur Erfassung eines oder mehrerer empirisch abgrenzbarer psychologischer Merkmale
mit dem Ziel einer möglichst genauen quantitativen Aussage über den Grad der
individuellen Merkmalsausprägung”.

Nach @buehner2010 ist ein "psychometrischer Test ein wissenschaftliches
Routineverfahren zur Untersuchung eines oder mehrerer empirisch abgrenzbarer
Persönlichkeitsmerkmale (vgl. @lienert1998, S.1). Das Ziel eines psychometrischen
Tests besteht darin, die absolute oder relative Ausprägung einer Eigenschaft,
einer Fähigkeit oder eines Zustands bei einer oder mehreren Personen zu messen
oder eine qualitative Aussage zu treffen, welcher Personenklasse Personen
zugeordnet werden können (vgl. @rost2004). Psychometrische Tests sind nach
der Klassischen oder Probabilistischen Testtheorie entwickelt, sind theoretisch
fundiert und genügen genau definierten Gütekriterien (Haupt- und Nebengütekriterien)."

Nach @krauth1995 schließlich "besteht ein psychologischer Test aus einer Menge von Reizen
mit den zugehörigen zugelassenen Reaktionen, also aus manifesten Variablen.
Eine Skala ordnet den Reaktionsmustern der manifesten Variablen die Ausprägungen
einer oder mehrerer latenter Variablen zu. Somit fungiert ein Test als Messinstrument
zur Erfassung nicht direkt beobachtbarer (latenter) Variablen, deren Existenz
für Personen und gelegentlich auch für Tiere postuliert wird."

Nach diesen Definitionen ist psychologischen Tests also gemein, dass sie Verfahren
zur Messung psychologischer Eigenschaften darstellen und sich dadurch auszeichnen,
dass sie einer wissenschaftlichen Qualitätssicherung unterliegen.

Generell lassen sich psychologische Tests in verschiedene Kategorien unterteilen:

* *Leistungstests*. Dazu gehören Entwicklungstests, Intelligenztests, allgemeine
Leistungstests, Schultests sowie spezielle Funktionsprüfungs- und Eignungstests.
* *Psychometrische Persönlichkeitstests*. Hierunter fallen klinische Tests,
Persönlichkeitsstrukturtests, Einstellungstests und Interessentests.
* *Persönlichkeitsentfaltungs-Verfahren*. Diese umfassen Formdeuteverfahren,
verbal-thematische Verfahren sowie zeichnerische und gestalterische Verfahren.

Im Kontext der Klinischen Psychologie und Psychotherapie sind sicherlich klinische
Tests von vorherrschendem Interesse. Beispiele für klinische Tests sind etwa

* *BDI-II* (Beck Depressions-Inventar II, @beck1996, @hautzinger2006),
ein klinischer Test zur Messung  der Schwere einer Depression. Er basiert auf den
diagnostischen Kriterien einer Major Depression nach dem DSM-IV und fragt typische
depressive Symptome ab.
* *BSI* (Brief Symptom Inventory, @derogatis1983), ein klinischer Test, der psychische
Belastungen und Symptome erfasst. Der BSI deckt neun Symptomdimensionen ab: Somatisierung,
Zwanghaftigkeit, Unsicherheit im Sozialkontakt, Depressivität, Ängstlichkeit,
Aggressivität/Feindseligkeit, phobische Angst, paranoides Denken und Psychotizismus.
* *BSL-23* (Borderline-Symptomliste 23, @bohus2009), ein klinischer Test zur
Erfassung der Schwere von Borderline-spezifischen Symptomen. Er misst
typische emotionale, kognitive und Verhaltensmuster bei Borderline-Persönlichkeitsstörung.

Psychologische Tests bestehen dabei in der Regel aus *Items*, die als
Grundbausteine des Tests fungieren. Items stellen allgemein Reize dar, auf
die eine Reaktion erwartet und registriert wird. Das Standardbeispiel für ein
Item ist eine Frage mit entsprechenden Antwortmöglichkeiten.  Beispielsweise
umfasst der BDI-II 21 Items zur Bewertung des Schweregrads einer
Depression auf einer Skala von 0 bis 3. Das Item zum Thema *Traurigkeit* dabei
lautet:

*Suchen Sie eine Aussage heraus, die am besten beschreibt, wie Sie sich in den
letzten zwei Wochen, einschlißelich heute, gefühlt haben:*

\begin{itemize}
\item[(0)] Ich bin nicht traurig.
\item[(1)] Ich bin oft traurig.
\item[(2)] Ich bin ständig traurig.
\item[(3)] Ich bin so traurig oder unglücklich, dass ich es nicht aushalte.
\end{itemize}

## Testgütekriterien {#sec-testguetekriterien}

Im wissenschaftlichen Diskurs haben sich eine Reihe von Qualitätsanforderungen
an psychologische Tests herausgebildet, die ein Test, um wissenschaftlich anerkannt
zu sein, idealerweise erfüllt (vgl. @moosbrugger2012). Grundlegend sind die
Kriterien der Objektivität, Reliabilität und Validität

1. *Objektivität*. Ein Test ist objektiv, wenn seine Durchführung,
Auswertung und Interpretation unabhängig von den Testleitenden ist. Die Objektivität
eines Testverfahrens wird meist durch eine entsprechende Manualisierung sichergestellt.
2. *Reliabilität*. Ein Test ist reliabel, wenn er das zu messende Merkmal
exakt und ohne Messfehler erfasst. Wichtige Unterarten der Reliabilität sind
Retest-Reliabilität, Paralleltest-Reliabilität, Testhalbierungs-Reliabilität
und interne Konsistenz. Reliabilitäten werden in der Regel durch Korrelationen
erfasst. Die Klassische Testtheorie stellt einen theoretischen Überbau zur Einordnung
und quantitativen Definition von Retest-, Paralleltest- und Testhalbierungsreliabilität
dar und entwickelt beispielsweise mit Cronbach's $\alpha$ (@cronbach1951) Maße
für die interne Konsistenz von psychologischen Tests.
3. *Validität*. Ein Test ist valide, wenn er tatsächlich das misst, was er
messen soll. Unterschieden werden Inhaltsvalidität, Augenscheinvalidität,
Kriteriumsvalidität, Konstruktvalidität und, im Kontext der Testentwicklung
faktorielle Validität. Inhalts- und Augenscheinvalidität werden in der Regel durch
Expert:inneneinschätzungen belegt, Kriteriumsvalidität durch Korrelation mit einem
geeigneten externen Kriterium, z.B. einer klinischen Diagnose. Die Etablierung der
Konstruktvalidität eines Tests ist eine weitreichende Forderung, die vermutlich
selten erfüllt wird (vgl. @borsboom2004). Belege für die die
faktorielle Validität schließlich tauchen häufig in Textmanualen auf und beziehen
sich auf die Ergebnisse von Faktorenanalysen.

Neben den obigen Gütekriterien erfüllt ein wissenschaftlich anerkanntes Testverfahren
idealerweise auch noch folgende sogenannten *Nebengütekriterien*:

4. *Skalierung*. Die Testwerte sollten die qualitativen Merkmalsrelationen im
Sinne der Repräsentationstheorie des Messens adäquat abbilden.
5. *Normierung*. Das Bezugssystem ermöglicht die Vergleichbarkeit
der Testwerte mit einer Eichstichprobe.
6. *Testökonomie*. Ein Test sollte mit möglichst geringem Zeit- und
Ressourcenaufwand auswertbar sein. Die Digitalisierung der Antworterhebung und
automatisierte Auswertung mithilfe von Computersoftware wären ein erster Schritt
in dieser Richtung.
7. *Nützlichkeit*.  Der Test sollte praktische Relevanz besitzen und einen
positiven Nutzen bieten.
8. *Zumutbarkeit*. Die Belastung der Testperson sollte in einem angemessenen
Verhältnis zum Nutzen stehen.
9. *Unverfälschbarkeit*. Das Testergebnis sollte nicht durch bewusstes Verhalten
verfälscht werden können. Dies ist bei den meisten klinischen Verfahren, die
auf einer Selbsteinschätzung beruhen, sicherlich nicht der Fall.
10. *Fairness*. Der Test darf keine systematische Benachteiligung bestimmter
Gruppen verursachen. Dieses Kriterium ist im klinischen Kontext vermutlich eher
von untergeordneter Relevanz.

## Normwerte {#sec-normwerte}

Primäres quantitatives Ergebnis eines psychologischen Tests oder auch eines
einzelnen Items eines Tests ist zunächst einmal ein *Rohwert*. Beispielsweise
sind die möglichen Rohwerte bei Beantwortung des oben aufgeführten Traurigkeitsitems
des BDI-II die Zahlen 0,1,2, und 3. Der Rohwert eines Testergebnisses über mehrere
Items ergibt sich häufig als die Summe der Rohwerte der einzelnen Items als sogenannter
*Summenscore*. So variieren die Summenscores des BDI-II beispielsweise zwischen
0 und 63, wobei Werte zwischen 0 und 13 einer *minimalen*, Werte zwischen 14 und 19
einer *leichten*, Werte zwischen 20 und 28 einer *mäßigen* und Werte zwischen 29 und
63 einer *schweren Depressionssymptomatik* entsprechen. Die Rohwerte des BSI und des
BSL-23 ergeben sich durch Summation der einzelnen Itemwerte, mit den möglichen Ausprägungen
0,1,2,3,4 und Division durch die beantwortete Itemanzahl, wodurch sich dann ein
*Mittelwertscore* im Bereich 0 bis 4 ergibt.

Um ein gewisses Maß an Vergleichbarkeit zwischen den Wertausprägungen verschiedener
klinischer Testverfahren zu gewährleisten und ein einzelnes Testergebnis vor dem
Hintergrund der üblichen Verteilungen von Testergebnissen einzuordnen, werden Testergebnisse
oft *normiert* (vgl. @debeurs2022). Dazu ist es zunächst einmal nötig, Testergebnisse
von einer hinreichend großen Stichprobe von gesunden oder klinisch auffälligen Proband:innen
zu erheben. Diese Testergebnisse seien im Folgenden als Testrohwerte $y^{(i)}$ für
$i = 1,...,n$ bezeichnet, wobei $n$ der Stichprobenumfang ist. Die Resultate solcher
groß angelegter Studien sind in der Regel in den entsprechenden Testmanualen dokumentiert.
Legt man dann die Annahme zugrunde, dass die Testergebnisse
in der entsprechenden Stichprobe einer Normalverteilung folgen, deren Erwartungswertparameter
man durch das entsprechende Stichprobenmittel und deren Varianzparameter man durch
die entsprechende Stichprobenvarianz schätzen kann, so ergeben sich, basierend
auf dem Theorem zur linearen Transformation normalverteilter Zufallsvariablen eine
Reihe von Möglichkeiten, die Testrohwerte zu standardisieren. Üblicherweise trifft
man in diesem Zusammenhang auf *Z Scores* und *T Scores*, seltener auf *Stanines*
oder *Stens*.

Um die Bedeutung dieser standardisierten Testwerte zu verstehen, erinnern wir zunächst an
die Verteilung der Wahrscheinlichkeitsmasse einer normalverteilten Zufallsvariable.
Bekanntlich gelten (vgl. @fig-z-t-scores, nach @seashore1955 und @debeurs2022)
\begin{align}
\begin{split}
\int_{-1\sigma}^{1\sigma} N(x;\mu,\sigma^2) \,dx & = \Phi(1\sigma;\mu,\sigma^2) - \Phi(-1\sigma;\mu,\sigma^2) \approx 0.68   \\
\int_{-2\sigma}^{2\sigma} N(x;\mu,\sigma^2) \,dx & = \Phi(2\sigma;\mu,\sigma^2) - \Phi(-2\sigma;\mu,\sigma^2) \approx 0.95   \\
\int_{-3\sigma}^{3\sigma} N(x;\mu,\sigma^2) \,dx & = \Phi(3\sigma;\mu,\sigma^2) - \Phi(-3\sigma;\mu,\sigma^2) \approx 0.99   \\
\end{split}
\end{align}

```{r, echo = FALSE, eval = FALSE}
# figure setup
pdf(file  = "./_figures/901-z-t-scores.pdf", width = 7, height = 5)
par(
family    = "sans",
mfcol     = c(1,1),
pty       = "m",
bty       = "l",
lwd       = 1,
las       = 1,
mgp       = c(4,1,0),
xaxs      = "i",
yaxs      = "i",
font.main = 1,
cex       = .9,
cex.main  = 1,
mar       = c(8, 4, 4, 2))
x         =  seq(-4, 4, length=1000)
y =  dnorm(x)
plot(
x,
y,
type      = 'l',
lwd       = 2,
col       = 'black',
xlab      = '',
ylab      = ' ',
main      = 'Z Scores und T Scores',
ylim      = c(0,.5),
xaxt      ='n')
axis(
1,
at        = c(-3, -2, -1, 0, 1, 2, 3),
labels    = c('-3', '-2', '-1', '0', '1', '2', '3'),
line      = 1)
mtext(
"Z Scores",
side      = 1,
line      = 1.5,
adj       = 1)
axis(
side      = 1,
at        = c(-3, -2, -1, 0, 1, 2, 3),
labels    = c(20, 30, 40, 50, 60, 70, 80),
line      = 3.5,                                    #
tick      = TRUE)
mtext(
"T Scores",
side      = 1,
line      = 4,
adj       = 1)
cols      =
c(
rgb(0.8, 0.8, 0.8, 0.5),
rgb(0.6, 0.6, 0.6, 0.5),
rgb(0.4, 0.4, 0.4, 0.5),
rgb(0.6, 0.6, 0.6, 0.5),
rgb(0.8, 0.8, 0.8, 0.5))
lims      = c(-3, -2, -1, 1, 2, 3)
for (i in 1:(length(lims)-1)) {
  polygon(
    c(lims[i], seq(lims[i], lims[i+1], length=10), lims[i+1]),
    c(0, dnorm(seq(lims[i], lims[i+1], length=10)), 0),
    col    = cols[i],
    border = NA)}
labels     = c("68%", "95%", "99%")
ranges     = c(1, 2, 3)
arrow_yadj = 0.00
text_yadj  = 0.02
 for (i in seq_along(labels)) {
  y_pos = dnorm(ranges[i]) + arrow_yadj
  arrows(
  x0        = 0,
  y0        = y_pos,
  x1        = -ranges[i],
  y1        = y_pos,
  length    = 0.1,
  angle     = 20,
  code      = 2)
  arrows(
  x0        = 0,
  y0        = y_pos,
  x1        =  ranges[i],
  y1        = y_pos,
  length    = 0.1,
  angle     = 20,
  code      = 2)
  text(
  x         = 0,
  y         = y_pos + text_yadj,
  labels    = labels[i],
  cex       = 0.8)}
dev.off()
```

![Z Scores und T Scores.](./_figures/901-z-t-scores){#fig-z-t-scores fig-align="center" width=80%}

Innerhalb einer Standardabweichung um den Erwartungswertparameter liegen bei einer
normalverteilten Zufallsvariable also 68\% der Wahrscheinlichkeitsmasse, innerhalb
von zwei Standardabweichungen 95\% und innerhalb von drei Standardabweichungen mit
99\% fast die gesamte Wahrscheinlichkeitsmasse. Diese Verteilung der Wahrscheinlichkeitsmasse
gilt offensichtlich unabhängig von den konkreten Werten von $\mu$ und $\sigma^2$ und somit für alle
normalverteilten Zufallsvariablen. Weiterhin erinnern wir daran, dass das Theorem zur
linearen Transformation einer normalverteilten Zufallsvariable besagt, dass
\begin{equation}
y \sim N(\mu,\sigma^2) \mbox{ und } z := ay + b \Rightarrow z \sim N(a\mu+b,a^2\sigma^2).
\end{equation}
Für wahre, aber unbekannte, Parameter $\mu$ und $\sigma^2$ normalverteilter
Testrohwerte gilt also für die theoretische Standardisierung
\begin{equation}
z :=  \frac{y - \mu}{\sigma} = \frac{1}{\sigma}y - \frac{1}{\sigma}\mu
\end{equation}
exakt
\begin{equation}
z \sim N\left(\frac{1}{\sigma}\mu - \frac{1}{\sigma}\mu, \frac{1}{\sigma^2}\sigma^2\right) = N(0,1).
\end{equation}
Da $\mu$ und $\sigma^2$ in praktischen Testsituationen unbekannt sind, werden sie
durch das Stichprobenmittel $m$ und die Stichprobenvarianz $s^2$ einer Normstichprobe
ersetzt. Berechnet man zu jedem Testrohwert $x^{(i)}$ also den sogenannten *Z Score*
\begin{equation}
z^{(i)} := \frac{x^{(i)} - m}{s},
\end{equation}
so erhält man empirisch standardisierte Werte. Unter der Annahme, dass die
Normstichprobe die Verteilung der Testrohwerte gut repräsentiert, sind diese Werte
näherungsweise standardnormalverteilt und damit über verschiedene Rohwertebereiche
verschiedener Tests vergleichbar (vgl. @fig-y-z-t-scores).

Nun hat eine standardnormalverteilte Zufallsvariable die Eigenschaft, mit höchster
Wahrscheinlichkeit einen Wert zwischen $-3$ und $3$ anzunehmen. Dies mag manchmal
unpraktisch erscheinen, da in diesem Fall ein einzelnes Testergebnis, wenn es
unter dem Stichprobenmittelwert liegt, negativ ausfallen kann. Weiterhin erfordert
die Angabe eines Ergebnisses mit hinreichender Genauigkeit die Angabe von
Nachkommastellen. @mccall1922 hat deshalb vorgeschlagen, eine weitere lineare Transformation
der berechneten Z Scores durchzuführen, die die Z Scores in einen zugänglicheren
Wertebereich transformiert. Die so transformierten Z Scores bezeichnet @mccall1922
zu Ehren von Edward Lee Thorndike, Lewis Terman und Louis Leon Thurstone als *T Scores*.
Die Bezeichnung *T Scores* geht also keinesfalls auf die $T$-Statistiken der Frequentistischen
Inferenz und ihre entsprechenden Verteilungen zurück. Die von @mccall1922
vorgeschlagene Transformation
ist durch
\begin{equation}
t^{(i)} := 10z^{(i)} + 50
\end{equation}
gegeben. Mit der näherungsweisen Standardnormalverteilung von $z$ ergibt sich entsprechend
\begin{equation}
t \sim N\left(0 + 50, 10^2 \cdot 1\right) = N(50,100).
\end{equation}
*T Scores* haben näherungsweise also immer einen Erwartungswert von 50, eine
Varianz von 100 und eine Standardabweichung von 10. Damit liegen dann im
*T Score* Wertebereich von 40 bis 60 etwa 68\% der Stichprobenergebnisse, im
Wertebereich von 30 bis 70 etwa 95\% der Stichprobenergebnisse und im Wertebereich
von 20 bis 80 etwa 99\% der Stichprobenergebnisse (vgl. @fig-z-t-scores).

Die seltener anzutreffenden *Stanine* (standard nine) und *Sten* (standard ten) Werte
folgen in ihrer Berechnung der gleichen Logik wie die T Scores, zielen aber auf
den Wertebereich 1 bis 9 bzw. 1 bis 10. Sie ergeben sich aus Z Scores durch die
Transformation
\begin{equation}
s^{(i)} := 2z^{(i)} + 5
\end{equation}
und anschließende Rundung auf Werte von 1 bis 9 bzw. 1 bis 10.

```{r, echo = FALSE, eval = FALSE}
# figure setup
library(latex2exp)
pdf(file = "./_figures/901-y-z-t-scores.pdf", width = 9, height = 3)
par(
family     = "sans",
mfcol      = c(1,3),
pty        = "m",
bty        = "l",
lwd        = 1,
las        = 1,
mgp        = c(2,1,0),
xaxs       = "i",
yaxs       = "i",
font.main  = 1,
cex        = .7,
cex.main   = 1)

# N(\mu,\sigma^2) sample
mu        = 20
sigsqr    = 30
sigma     = sqrt(sigsqr)
n         = 1e4
Y         = rnorm(n ,mu, sigma)
m         = mean(Y)
s         = sd(Y)
Z         = (Y - m)/s
T         = 10*Z + 50

# Rohwerte
hist(
Y,
breaks    = 50,
col       = "gray90",
prob      = TRUE,
xlim      = c(0, 65),
ylim      = c(0,.08),
xlab      = "BDI-II Rohwerte",
ylab      = "",
main      = TeX("$y^{(i)}$"))

# Z Scores
hist(
Z,
breaks    = 50,
col       = "gray90",
prob      = TRUE,
xlim      = c(-4, 4),
ylim      = c(0,0.5),
xlab      =  "Z Scores",
ylab      = "",
main      = TeX("$z^{(i)} = \\frac{y^{(i)} - m}{s}$"))

# T Scores
hist(
T,
breaks    = 50,
col       = "gray90",
prob      = TRUE,
xlim      = c(0,100),
ylim      = c(0,0.05),
xlab      =  "T Scores",
ylab      = "",
main      = TeX("$t^{(i)} = 10z^{(i)} + 50$"))
dev.off()
```

![Simulierte Stichproben-BDI-II Rohwerte, Z Scores und T Scores](./_figures/901-y-z-t-scores){#fig-y-z-t-scores fig-align="center" width=\linewidth}

## Testtheorien

Generell kann man mit der *Klassischen Testtheorie*, der *Faktorenanalyse* und
der *Item-Response-Theorie* drei Theorien unterscheiden, die der Analyse von
Testdaten zugrunde liegen. Allen drei Theorien ist gemein, dass es sich bei ihnen
um probabilistische Modelle von beobachtbaren Item- und Testwerten handelt. Weiterhin
ist ihnen gemein, dass sie neben der Modellierung von beobachtbaren Testwerten durch
Zufallsvariablen auch latente (nicht direkt beobachtbare) Zufallsvariablen zur Erklärung
beobachtbarer Daten heranziehen. In der wissenschaftlichen Betrachtung klinisch-diagnostischer
Verfahren spielen insbesondere die Klassische Testtheorie bezüglich der Reliabilität
und der internen Konsistenz von Testverfahren sowie die Faktorenanalyse bezüglich
der faktoriellen Validität von Testverfahren zentrale Rollen. Die Item-Response-Theorie
spielt derzeit in Bezug auf klinisch-diagnostische Verfahren eher eine geringe Rolle
(vgl. @reise2009). Wir wollen diese Hauptströmungen der Testtheorie im Folgenden
kurz skizzieren.

*Klassische Testtheorie*

Die Klassische Testtheorie bildet die Grundlage für die Evaluation des Testgütekriteriums
der Reliabilität. Die Klassische Testtheorie besteht im Kern aus einem probabilistischen Modell für
Item- oder Testergebnisse eines oder mehrerer Individuen für einen oder mehrere Tests.
Zentrale Aspekte der Klassischen Testtheorie gehen auf die Arbeiten von Charles Spearman Anfang
des 20. Jahrhunderts zurück und wurden unter anderem durch @gulliksen1950 und @lord1968
weiter etabliert. Grundlegendes Konzept der Klassischen Testtheorie ist ein Messfehlermodell der Form
\begin{equation}
\mbox{Beobachteter Wert} = \mbox{Wahrer Wert} + \mbox{Messfehler}
\end{equation}
wie in der Form "$y = \mu + \varepsilon$" aus der Frequentistischen Inferenztheorie bekannt.
Allerdings treten dabei im Rahmen der Klassischen Testtheorie einige Besonderheiten auf.
Zum einen basieren die Modelle der Klassischen Testtheorie in der Regel *nicht* auf
Normalverteilungsannahmen, was dem diskreten Charakter der beobachteten Testergebnisse
geschuldet sein mag, sondern beschränken sich auf die Modellierung durch allgemeine
Zufallsvariablen und die Analyse ihrer Erwartungswerte, Varianzen und Kovarianzen.
Zum anderen werden "wahre Werte" im Gegensatz zur Frequentistischen Inferenz nicht
als feste Werte, sondern auch als Realisierungen von Zufallsvariablen modelliert.
Schließlich tritt insbesondere in der Formulierung nach @lord1968 noch der Versuch zutage,
"wahre Werte" möglichst nicht naiv-realistisch bei der Analyse von Testergebnissen zu unterstellen,
sondern ihnen eine frequentistisch-propensitäre Interpretation zu geben, um sie
aus naturwissenschaftlicher Sicht weniger angreifbar zu machen. Die Klassische Testtheorie liefert
unter anderem die Grundlage für die in der Anwendung häufig berichteten Korrelationen
zur Retestreliabilität und Cronbach's $\alpha$ als Maß für die interne Konsistenz
eines Tests. Wir orientieren uns in der folgenden Darstellung der Klassischen Testtheorie
überwiegend an @krauth1995.

*Faktorenanalyse*

Grundlage der Faktorenanalyse ist ein probabilistisches Modell der
Kovarianzeigenschaften von Testitems und bildet in der Anwendung die Grundlage
für das Testgütekriterium der *faktoriellen Validität*. Bedeutende klassische Beiträge
zur Faktorenanalyse stammen von @spearman1904,  @hotelling1933 und @lawley1940.
Wie die Klassische Testtheorie modelliert auch die Faktorenanalyse beobachtete Testergebnisse,
hier meist auf der Ebene von Items, durch ein latentes Variablenmodell
\begin{equation}
\mbox{Beobachteter Wert} =  \mbox{Faktorladungen}\cdot \mbox{Wahre  Faktorenwerte} + \mbox{Messfehler}.
\end{equation}
Die "wahren Werte" der Klassischen Testtheorie und die "Wahren Faktorwerte" der
Faktorenanalyse sind von ähnlichem Charakter, wobei in der Faktorenanalyse
typischerweise mehr als ein einzelner wahrer Wert angenommen wird. Unter anderem
aufgrund der Tatsache, dass mit dem beobachteten Wert in der Faktorenanalyse ein einzelnes Datum
durch das Zusammenspiel dreier nicht beobachtbarer Werte (Faktorladung, Faktorwert, Messfehler)
erklärt wird, ist die eindeutige Schätzung von Faktorladungen und Faktorwerten
nicht ohne weiteres möglich. Diese Tatsache hat klassischerweise dazu geführt, dass
aus einer Vielzahl möglicher Lösungen eines Faktorenanalysemodells ein spezielles mithilfe heuristischer
Nebenkriterien ausgewählt wird, ein Prozess, der sich in den *Rotationsverfahren*
der *explorativen Faktorenanalyse* niederschlägt. Allerdings kann das Faktorenanalysemodell durch
geeignete Annahmen, wie zum Beispiel die Normalverteilung von wahren Faktorwerten und
Messfehlern und die Nicht-Korrelation ausgewählter Faktorenwerte zumindest in Ansätzen
identifizierbarer gestaltet werden und zu einem validen Inferenzmodell ausgebaut werden.
Dies ist das Thema der *konfirmatorischen Faktorenanalyse*. Mit den *Strukturgleichungsmodellen*
(vgl. @bollen1989) schließlich wurde die Faktorenanalyse im Computerzeitalter weiter verallgemeinert
und zu einem äußerst flexiblen Modellierungsansatz ausgebaut. Wir orientieren uns in
der Darstellung der Faktorenanalyse überwiegend an @rencher2012.

*Item-Response-Theorie*

Die Item-Response-Theorie (IRT) modelliert die Wahrscheinlichkeit einer bestimmten
Testantwort als Funktion der Fähigkeit oder des Zustands der Testperson. Wichtige
Beiträge zur IRT stammen von @rasch1960, @novick1966 und @lord1980. Die IRT verwendet im Ansatz
logistische Regressionsmodelle und findet vor allem bei Leistungstests Anwendung.
Sie bezieht sich dabei explizit auf die Messtheorie nach @stevens1946, hat jedoch im
klinischen Kontext eine geringere bis keine Bedeutung (vgl. @reise2009).


