# Klassische Testtheorie {#sec-klassische-testtheorie}
## Modelle multipler Testmessungen {#sec-modelle-multipler-testmessungen}

Die Klassische Testtheorie nimmt ihren Ausgang von Modellen für beobachtete
Werte von mehreren Testmessungen von mehreren Personen. Um für die folgende Modellformulierung
ein konkretes Datenbeispiel vor Augen zu haben, aufgrund dessen dann Parameter
des Modells der Klassischen Testtheorie geschätzt werden können, gehen wir davon
aus, dass wir einen Datensatz wie in untenstehender Tabelle gezeigt vorliegen haben.
Dieser Datensatz soll die T-Scores von $n = 20$ Personen abbilden, für die jeweils $m = 10$ Tests
zur Messung der Depressionssymptomatik durchgeführt wurden. Speziell stellen wir
uns vor, dass für jede Person der T-Score des  BDI-II, des PHQ-9, der HDRS, der CES-D,
und der MADRS zu jeweils zwei Zeitpunkten (T0 und T1) bestimmt wurde. Im Folgenden
werden wir Personen mit dem Index $i$ bezeichnen, haben hier also $i = 1,...,20$
und Testmessungen mit dem Index $j$ bezeichnen, haben hier also $j = 1,...,10$.


```{r, echo = FALSE, eval = FALSE}
# Modell paralleler Testmessungen als LME ohne Fixed Effects
library(MASS)                                                                   # Multivariate Normalverteilung
set.seed(1)                                                                     # Ergebnisreproduzierbarkeit
n           = 20                                                                # Anzahl Personen
m           = 10                                                                # Anzahl Tests
sigsqr_b    = 3                                                                 # Random-Effects Parameter
sigsqr_eps  = 1                                                                 # Zufallsfehler Parameter
Z           = kronecker(diag(n), rep(1,m))                                      # Random-Effects Design Matrix
b           = mvrnorm(1,rep(0,n)  , sigsqr_b*diag(n))                           # Random-Effects-Realisierung \tau_1j,...,\tau_nj
eps         = mvrnorm(1,rep(1,n*m), sigsqr_eps*diag(n*m))                       # Fehler
y           = Z %*% b  + eps                                                    # Rohwerte
T           = round(10*scale(y) + 50,2)                                         # Z- und T-Score Normalisierung
D           = as.data.frame(matrix(T, nrow = n, byrow = TRUE))                  # dataframe
tests       =  c("BDI-II", "PHQ-9", "HDRS", "CES-D", "MADRS")                   # Testlabels
timepoints  =  c("T0", "T1")                                                    # Zeitpunktlabels
labels      =  paste(rep(tests, each = length(timepoints)), timepoints)         # Testmessungslabels
colnames(D) = labels                                                            # Spaltenlabels
write.csv(D,"./_data/901-multiple-testmessungen.csv", row.names = FALSE)            # Speichern
```

\tiny
```{r echo = FALSE}
#| label: tab-t-scores
#| tbl-cap : "T-Score Beispieldatensatz für n = 20 Personen und m = 10 Testmessungen"
fname = "./_data/901-multiple-testmessungen.csv"                                    # Dateiname
D     = read.table(file.path(fname), sep = ",", header = TRUE, check.names = FALSE)    # Laden des Datensatzes
D     = cbind(Person = rownames(D), D)                                          # Proper Rownames
knitr::kable(D, digits = 1, align = "c", row.names = FALSE)                     # Datensatz
```
\normalsize


### Das Modell multipler Testmessungen {#sec-das-modell-multipler-testmessungen}

Die Klassische Testtheorie in der Formalisierung nach @novick1966 und @lord1968
nimmt ihren Ausgang von der Definition des *wahren Werts* einer Testmessung einer
Person, die die Definitionen des *beobachteten Werts* und des *Messfehlers* impliziert.
Die Definition nutzt das Konzept eines *bedingten Erwartungswerts* und hat folgende Form.

:::{#def-wahrer-wert-beobachteter-wert-und-messfehler}
## Klassische Definition von wahrem Wert, beobachtetem Wert und Messfehler
Für $i = 1,...,n$ und $j = 1,...,m$ ist der *wahre Wert (true score)* $t_{ij}$
einer Person $i$ für eine Testmessung $j$ definiert als der bedingte
Erwartungswert des *beobachteten Werts (observed score)* der Person für diese Testmessung
\begin{equation}
t_{ij} := \mathbb{E}(y_{ij}|\tau_{ij} = t_{ij}).
\end{equation}
Der *Messfehler (error score)* einer Person für diese Testmessung ist definiert als die Zufallsvariable
\begin{equation}
\varepsilon_{ij} := y_{ij} - t_{ij}.
\end{equation}
:::

Mit dem Begriff einer *Testmessung* ist hier etwas unspezifisch und je nach
Anwendung entweder eine Messung mithilfe eines einzelnen Items oder mithilfe
der Summe mehrerer Items gemeint. An späterer Stelle werden wir die Unterscheidung
von *Itemscores* und *Testsummenscores* explizit machen. Letztere induzieren im Rahmen
der Klassischen Testtheorie den Begriff der *$m$-Komponententestmodelle* (vgl. @sec-interne-konsistenz).
Man beachte, dass in @def-wahrer-wert-beobachteter-wert-und-messfehler der Definition
bedingter Erwartungswerte gemäß $\tau_{ij}, y_{ij}$ und $\varepsilon_{ij}$ Zufallsvariablen
sind und $t_{ij} \in \mathbb{R}$ eine Konstante ist.

Die Definition des wahren Werts $t_{ij}$ in @def-wahrer-wert-beobachteter-wert-und-messfehler
ist etwas speziell (um nicht zu sagen zirkulär bis tautologisch), da $t_{ij}$ mithilfe
von $t_{ij}$ definiert wird. Die zentrale Motivation von @novick1966 und @lord1968
den wahren Wert $t_{ij}$ als bedingten Erwartungswert, anstelle von zum Beispiel
einfach einer Realisierung der Zufallvariable $\tau_{ij}$ zu definieren, war es,
sich einer Diskussion zur metaphysischen Bedeutung eines wahren Werts zu entziehen.
Hätten @novick1966 und @lord1968 beispielsweise den wahren Wert als Realisierung
einer latenten Variable definiert, die einer Person für eine bestimmte Testmessung
eigen sein soll, so hätte dies in der zeitgenössischen Diskussion eindeutig den
Charakter einer angreifbaren metaphysischen Aussage. Stattdessen versuchen
@novick1966 und @lord1968 in ihrer Definition möglichst operationalistisch vorzugehen
und den wahren Wert einer Person für eine Testmessung als "Durchschnitt der beobachteten
Werte" einer Person über "wiederholte Testmessungen unter identischen Bedingungen"
darzustellen. Zur Bedeutung des wahren Werts zitieren @lord1968, S. 29 - 30 @lazarsfeld1959:

"Angenommen, wir fragen eine Person, Herrn Brown, wiederholt, ob er die Vereinten Nationen
befürwortet; nehmen wir weiter an, dass wir ihm nach jeder Frage „das Gehirn waschen“
und ihm dann dieselbe Frage erneut stellen. Da Herr Brown unsicher ist, wie er zu den
Vereinten Nationen steht, wird er manchmal eine befürwortende und manchmal eine ablehnende
Antwort geben. Nachdem wir dieses Verfahren viele Male durchgeführt haben, berechnen
wir anschließend den Anteil der Male, in denen Herr Brown die Vereinten Nationen befürwortet hat."

Diese Proportion wollen @novick1966 und @lord1968 dann als wahren Wert verstehen
(vgl. auch @borsboom2004). Natürlich ist dieser Versuch einer anti-metaphysischen
Grundhaltung nicht durchhaltbar: zum einen handelt es sich bei der "wiederholten
Testmessung unter identischen Bedingungen" um ein idealisiertes, in der Realität
nicht durchführbares, Gedankenexperiment. Zum anderen definieren @novick1966 und @lord1968
den wahren Wert auch gerade nicht als (endlichen) Mittelwert einer Messreihe, sondern
als idealisierten Erwartungswert einer Zufallsvariable. Als wirklich operationalistische
Definition überzeugt @def-wahrer-wert-beobachteter-wert-und-messfehler
also nicht, verkompliziert die Entwicklung einer Standardmessfehlertheorie, wie
sie beispielsweise die klassische Formalisierung des Allgemeinen Linearen Modells
darstellt, für die Analyse von Tests und Fragebögen aber beträchtlich. Dies mag
einer der Gründe sein, warum die Klassische Testtheorie bis heute lediglich in
der Psychologie und wenig darüber hinaus von Bedeutung ist.

Ähnlich gelagert ist die Bezeichnung der bedingten Verteilung des beobachteten Werts
$\mathbb{P}(y_{ij}|\tau_{ij} = t_{ij})$ als *Propensitätsverteilung* durch
@lord1968, welche die intraindividuelle Variabilität des beobachteten Werts bei festem
wahren Wert modelliert. Dabei klingt an, dass @lord1968 eine Propensitätsinterpretation
von Wahrscheinlichkeiten als kausal bedingte "Verwirklichungstendenzen", die, im
Gegensatz zur Frequentistischen Interpretation auch im Einzelfall Sinn ergeben, implizieren.
Allerdings unterstellen Propensitätsverteilungen kausale Prozesse, die in der
Regel nicht spezifiziert und damit auch nicht beobachtbar sind, und führen damit
letztlich auch wieder auf metaphysische Aussagen (vgl. auch @borsboom2004 und @borsboom2009).

In unserer Darstellung wollen wir dem modell-basierten realistischen Ansatz folgen
und wählen mit @def-modell-multipler-testmessungen deshalb eine Formulierung des
Modells multipler Testmessungen der Klassischen Testtheorie, die mit
@def-wahrer-wert-beobachteter-wert-und-messfehler und damit natürlich auch
den theoretischen Ergebnissen der Klassischen Testtheorie kongruent ist, aber nicht versucht,
ihren Modellcharakter zu verschleiern. Insbesondere betont unserer Ansatz dabei
das Gesamtziel der Modellierung einer Menge von $m$ Testmessungen von $n$ Personen
als eines Datensatzes von $nm$ Datenpunkten. Wir definieren das *Modell multipler Testmessungen*
daher wie folgt.

:::{#def-modell-multipler-testmessungen}
## Modell multipler Testmessungen
Für $i = 1,...,n$ und $j = 1,...,m$ seien $\tau_{ij}$ eine Zufallsvariable,
die den *wahren Wert* der $i$ten Person in der $j$ten Testmessung modelliere, und
$y_{ij}$ eine Zufallsvariable, die den *beobachteten Wert* der $i$ten Person in
der $j$ten Testmessung modelliere. Dann nennen wir die gemeinsame Verteilung der
$\tau_{ij}$ und $y_{ij}$ mit der Faktorisierungseigenschaft
\begin{equation}
\mathbb{P}\left(\tau_{11},y_{11},...,\tau_{nm},y_{nm}\right)
:= \prod_{i=1}^n \mathbb{P}(\tau_{i1},...,\tau_{im})\prod_{j=1}^m \mathbb{P}(y_{ij}|\tau_{ij})
\end{equation}
das *Modell multipler Testmessungen*, wenn gilt, dass
\begin{equation}
\mathbb{P}(\tau_{11},...,\tau_{1m})\prod_{j=1}^m \mathbb{P}(y_{1j}|\tau_{1j}) = \cdots =
\mathbb{P}(\tau_{n1},...,\tau_{nm})\prod_{j=1}^m \mathbb{P}(y_{nj}|\tau_{nj}).
\end{equation}
:::

Die Definition des Modells multipler Testmessungen bildet einige grundlegende
Annahmen zur Unabhängigkeit und Identität von Verteilungen in der Klassischen
Testtheorie ab. Zunächst einmal wird angenommen, dass die gemeinsame Verteilung
der $\tau_{ij}$ und $y_{ij}$ über $i = 1,...,n$ faktorisiert, dass die Verteilungen der
wahren Werte und beobachteten Werte also über Personen unabhängig sind. Wissen um
wahre oder beobachtete Werte einer Person ändert die angenommenen Verteilungen
der wahren und beobachteten Werte anderer Personen also nicht. Im Gegensatz dazu faktorisiert
für jedes $i = 1,...,n$ die gemeinsame Verteilung der $\tau_{i1},...,\tau_{im}$
über Testmessungen $j = 1,...,m$ nicht notwendigerweise. Die wahren Werte einer
Person können also abhängig sein und damit Wissen um die Ausprägung einer Testmessung
bei einer Person die Verteilung des wahren Werts bei anderen Testmessungen derselben Person
informieren. In der Klassischen Testtheorie werden verschiedene Arten dieser Form
von Abhängigkeiten unterschieden und, wie wir später sehen werden, beispielsweise
als *Parallelität*, *$\tau$-Äquivalenz* oder *essentielle $\tau$-Äquivalenz* bezeichnet.
Weiterhin wird für jede Person $i = 1,...,n$ angenommen, dass die beobachteten Werte
$y_{ij}$ für $j = 1,...,m$ gegeben $\tau_{ij}$ bedingt unabhängig sind. Dies impliziert
einerseits, dass für eine Person der wahre Wert in Testmessung $k \neq j$ den
beobachteten Wert in Testmessung $j$ nicht beeinflusst und andererseits, dass der beobachtete
Wert in Testmessung $k \neq j$ den beobachteten Wert in Testmessung $j$ nicht beeinflusst.

Schließlich wird angenommen, dass die Marginalverteilungen
\begin{equation}
\mathbb{P}(\tau_{i1},y_{i1},...,\tau_{im},y_{im}) = \mathbb{P}(\tau_{i1},...,\tau_{im})\prod_{j=1}^m \mathbb{P}(y_{ij}|\tau_{ij})
\end{equation}
über Personen $i = 1,...,n$ identisch sind. Man mag sich die Realisierungen von
wahren Werten und beobachteten Werten also als unabhängige und identische
Realisierungen aus einer "Populationsverteilung"
\begin{equation}
\mathbb{P}(\tau_{\bullet 1},y_{\bullet 1},...,\tau_{\bullet m},y_{\bullet m}) = \mathbb{P}(\tau_{\bullet 1},...,\tau_{\bullet m})\prod_{j=1}^m \mathbb{P}(y_{\bullet j}|\tau_{\bullet j})
\end{equation}
vorstellen, wobei das Subskript $\bullet$ die Unspezifität dieser Verteilung
bezüglich einer Person symbolisieren soll.

Betrachtet man den Spezialfall einer einzelnen Testmessung bei $n$ Personen,
so ergibt sich eine vereinfachte Form von @def-modell-multipler-testmessungen,
auf die man häufig in der psychologischen Literatur trifft. Nach
@def-modell-multipler-testmessungen gilt für eine Testmessung, also $m = 1$,
\begin{equation}
\mathbb{P}\left(\tau_{11},y_{11},...,\tau_{n1},y_{n1}\right)
:= \prod_{i=1}^n \mathbb{P}(\tau_{i1})\mathbb{P}(y_{i1}|\tau_{i1}),
\end{equation}
wobei nach Annahme von @def-modell-multipler-testmessungen die gemeinsamen Marginalverteilungen
$\mathbb{P}(\tau_{i1}, y_{i1})$ über Personen $i = 1,...,n$ identisch sind. Wie oben
kann man sich die wahren und beobachteten Werte für eine Testmessung also als
unabhängige Realisierungen der "Populationsverteilung"
\begin{equation}
\mathbb{P}(\tau_{\bullet 1})\mathbb{P}(y_{\bullet 1}|\tau_{\bullet 1})
\end{equation}
vorstellen. Verzichtet man nun noch auf die Subskripte $\bullet 1$, gelangt man
zu folgender vereinfachter Definition des Modells der Klassischen Testtheorie.

:::{#def-vereinfachtes-modell-der-klassischen-testtheorie}
## Vereinfachtes Modell der Klassischen Testtheorie
$\tau$ sei eine Zufallsvariable, die die Verteilung der *wahren Werte*
einer Testmessung in einer Population von Individuen beschreibt und $y$ sei eine
Zufallsvariable, die die Verteilung der *beobachteten Werte* dieser Testmessung
beschreibt. Dann heißt die gemeinsame Verteilung von $\tau$ und $y$
\begin{equation}
\mathbb{P}\left(\tau,y\right)
= \mathbb{P}(\tau)\mathbb{P}(y|\tau)
\end{equation}
das *Vereinfachte Modell der Klassischen Testtheorie*.
:::

@def-vereinfachtes-modell-der-klassischen-testtheorie hat gegenüber @def-modell-multipler-testmessungen
den Vorteil, dass weniger Zufallsvariablen und Indizes auftreten und auf die
Redundanz der unterschiedlichen Bezeichnung vieler gleicher Verteilungen verzichtet
werden kann. Im Sinne Frequentistischer Produktmodelle mag man bezüglich der Daten
von $n$ Personen hier auch
\begin{equation}
(\tau_1,y_1), ...,(\tau_n,y_n) \sim \mathbb{P}(\tau,y)
\end{equation}
schreiben, wobei nur die $y_1,...,y_n$ beobachtete, die $\tau_1,...,\tau_n$ dagegen
latente Zufallsvariablen sind. Weiterhin gilt, dass man viele wichtige
Eigenschaften des Modells der Klassischen Testtheorie schon basierend auf den
Eigenschaften von $\mathbb{P}\left(\tau,y \right)$ begründen kann, wie wir unten sehen werden.
Generell ist das vereinfachte Modell der Klassischen Testtheorie einfacher zu handhaben
als das Modell multipler Testmessungen. Problematisch wird es allerdings,
sobald mehrere Testmessungen ins Spiel kommen, beispielsweise bei Abhängigkeitsbetrachtungen
zwischen zwei Tests oder zwei Items eines Tests. Dies ist allerdings bei den meisten
Aussagen der Klassischen Testtheorie der Fall. Außerdem gilt auch, dass Schätzer der
Modellparameter immer auf allen Werten der beobachteten Zufallsvariablen $y_{1j}, ...y_{nj}$
beruhen, diese in @def-vereinfachtes-modell-der-klassischen-testtheorie aber
überhaupt nicht auftreten. @def-vereinfachtes-modell-der-klassischen-testtheorie
ist für theoretische Betrachtungen also oft einfacher zu handhaben als @def-modell-multipler-testmessungen,
der Anwendung der Klassischen Testtheorie in der Testdatenanalyse liegt im Allgemeinen
aber @def-modell-multipler-testmessungen zugrunde. Wir werden je nach Bedarf zwischen
beiden Modellformulierungen hin und her wechseln, halten aber fest, dass die Modellformulierung
im Sinne von @def-modell-multipler-testmessungen unser Standardfall ist.


### Eigenschaften des Modells multipler Testmessungen {-}
#### Eigenschaften bezüglich einer Testmessung {-}

Das Modell multipler Testmessungen nach @def-modell-multipler-testmessungen hat
zunächst eine Reihe von Eigenschaften bezüglich einer und damit jeder Testmessung,
die für die Anwendung der Klassischen Testtheorie grundlegend sind. Wir fassen fünf
dieser Eigenschaften in folgendem Theorem zusammen.

:::{#thm-eigenschaften-bezüglich-einer-testmessung}
## Eigenschaften bezüglich einer Testmessung
Gegeben sei das Modell multipler Testmessungen. Dann gelten für alle $i = 1,...,n$ und alle $j = 1,...,m$

(1) $\mathbb{E}(\varepsilon_{ij}|\tau_{ij} = t_{ij}) = 0$
(2) $\mathbb{E}(\varepsilon_{ij}) = 0$
(3) $\mathbb{C}(\tau_{ij}, \varepsilon_{ij}) = 0$
(4) $\mathbb{V}(y_{ij}) = \mathbb{V}(\tau_{ij}) + \mathbb{V}(\varepsilon_{ij})$
(5) $\mathbb{C}(y_{ij},\tau_{ij}) = \mathbb{V}(\tau_{ij})$

:::

:::{.proof}

Zur Vereinfachung der Notation im Sinne des einfachen Modells der klassischen
Testtheorie nach @def-vereinfachtes-modell-der-klassischen-testtheorie setzen wir
zunächst für alle $i = 1,...,n$ und $j = 1,...m$
\begin{equation}
y := y_{ij} \mbox{ und } \tau := \tau_{ij}
\mbox{ mit Ergebnisräumen } Y := Y_{ij} \mbox{ und } T := T_{ij}.
\end{equation}
Weiterhin bezeichnen wir die Werte von $y$ mit $\tilde{y}$ und die Werte von $\tau$ mit $t$.
Schließlich betrachten wir nur den diskreten Fall, setzen also die Existenz
einer WMF  $p : Y \times T \to [0,1]$ der Form
\begin{equation}
p(t,\tilde{y}) = p(\tilde{y}|t)p(t)
\end{equation}
voraus. Der kontinuierliche Fall oder gemischt diskret-kontinuierliche Fall folgt dann jeweils analog.

\noindent (1) Es gilt
\begin{align}
\begin{split}
\mathbb{E}(\varepsilon|\tau = t)
& := \mathbb{E}(y - \tau|\tau = t) \\
&  = \sum_{\tilde{y} \in Y} \left(\tilde{y} - t\right)p(\tilde{y}|t) \\
&  = \sum_{\tilde{y} \in Y} \tilde{y} p(\tilde{y}|t) - \sum_{\tilde{y} \in Y} t p(\tilde{y}|t) \\
&  = \mathbb{E}(y|\tau = t) - t  \sum_{\tilde{y} \in Y} p(\tilde{y}|t)\\
&  = t - t\cdot 1  \\
&  = 0.
\end{split}
\end{align}
\noindent (2) Es gilt
\begin{align}
\begin{split}
\mathbb{E}(\varepsilon)
& := \mathbb{E}(y - \tau) \\
& = \sum_{t \in T}\sum_{\tilde{y} \in Y} \left(\tilde{y} - t\right)p(t,\tilde{y}) \\
& = \sum_{t \in T}\sum_{\tilde{y} \in Y} \left(\tilde{y} - t\right)p(\tilde{y}|t)p(t) \\
& = \sum_{t \in T}\sum_{\tilde{y} \in Y} \tilde{y} p(\tilde{y}|t)p(t) - t p(\tilde{y}|t)p(t) \\
& = \sum_{t \in T}\sum_{\tilde{y} \in Y} p(t)\left(\tilde{y} p(\tilde{y}|t)  - t p(\tilde{y}|t)\right)\\
& = \sum_{t \in T} p(t)\left(\sum_{\tilde{y} \in Y} \tilde{y} p(\tilde{y}|t) - t \sum_{\tilde{y} \in Y}p(\tilde{y}|t)\right)\\
& = \sum_{t \in T} p(t) \left(t - t \cdot 1\right)\\
& = \sum_{t \in T} p(t) \cdot 0\\
& = 0.
\end{split}
\end{align}
\noindent (3) Es gilt
\begin{align}
\begin{split}
\mathbb{C}(\tau, \varepsilon)
& = \mathbb{E}\left((\tau -\mathbb{E}(\tau))(\varepsilon - \mathbb{E}(\varepsilon))\right) \\
& = \mathbb{E}\left((\tau -\mathbb{E}(\tau))\varepsilon \right) \\
& = \mathbb{E}\left((\tau -\mathbb{E}(\tau))(y - \tau)\right) \\
& = \sum_{t \in T}\sum_{\tilde{y} \in Y} \left((t-\mathbb{E}(\tau))(\tilde{y}-t)\right)p(t,\tilde{y}) \\
& = \sum_{t \in T}\sum_{\tilde{y} \in Y} (t-\mathbb{E}(\tau))(\tilde{y} - t)p(\tilde{y}|t)p(t) \\
& = \sum_{t \in T}p(t)(t-\mathbb{E}(\tau))\sum_{\tilde{y} \in Y} \left(\tilde{y} - t\right)p(\tilde{y}|t) \\
& = \sum_{t \in T}p(t)(t-\mathbb{E}(\tau))\sum_{\tilde{y} \in Y} \left(\tilde{y} p(\tilde{y}|t) - t p(\tilde{y}|t) \right) \\
& = \sum_{t \in T}p(t)(t-\mathbb{E}(\tau)) \left(\sum_{\tilde{y} \in Y}\tilde{y} p(\tilde{y}|t) - t \sum_{\tilde{y} \in Y} p(\tilde{y}|t) \right) \\
& = \sum_{t \in T}p(t)(t-\mathbb{E}(\tau)) \left(t - t \cdot 1 \right) \\
& = \sum_{t \in T}p(t)(t-\mathbb{E}(\tau))  \cdot 0 \\
& = 0. \\
\end{split}
\end{align}
\noindent (4) Mit dem Theorem zu Varianzen von Summen und Differenzen von
Zufallsvariablen (@thm-varianzen-spezieller-linearkombinationen-von-zufallsvariablen)
sowie Aussage (3) des vorliegenden Theorems gilt
\begin{align}
\begin{split}
\mathbb{V}(y)
= \mathbb{V}(\tau + \varepsilon)
= \mathbb{V}(\tau) + \mathbb{V}(\varepsilon) + 2\mathbb{C}(\tau,\varepsilon)
= \mathbb{V}(\tau) + \mathbb{V}(\varepsilon) + 2\cdot 0
= \mathbb{V}(\tau) + \mathbb{V}(\varepsilon)
\end{split}
\end{align}
\noindent (5) Mit dem Kovarianzverschiebungssatz (@thm-kovarianzverschiebungssatz),
der Linearkombinationseigenschaft des Erwartungswerts (@thm-erwartungswert-bei-linear-affiner-kombination-von-zufallsvariablen),
Aussage (2) des vorliegenden Theorems und der Tatsache, dass mit Aussage (4) des
vorliegenden Theorems außerdem folgt, dass
\begin{equation}
\mathbb{E}(\varepsilon\tau)
= \mathbb{E}(\tau\varepsilon)
= \mathbb{C}(\tau,\varepsilon) + \mathbb{E}(\tau)\mathbb{E}(\varepsilon)
= 0 + \mathbb{E}(\tau)\cdot 0
= 0,
\end{equation}
gilt
\begin{align}
\begin{split}
\mathbb{C}(y, \tau)
& = \mathbb{E}(y\tau) - \mathbb{E}(y)\mathbb{E}(\tau) \\
& = \mathbb{E}((\tau + \varepsilon)\tau) - \mathbb{E}(\tau + \varepsilon)\mathbb{E}(\tau) \\
& = \mathbb{E}(\tau^2 + \varepsilon\tau) - \left(\mathbb{E}(\tau) + \mathbb{E}(\varepsilon)\right)\mathbb{E}(\tau) \\
& = \mathbb{E}(\tau^2) + \mathbb{E}(\varepsilon\tau) - \mathbb{E}(\tau)^2 - \mathbb{E}(\varepsilon)\mathbb{E}(\tau) \\
& = \mathbb{E}(\tau^2) + \mathbb{E}(\varepsilon\tau) - \mathbb{E}(\tau)^2 - 0\cdot \mathbb{E}(\tau) \\
& = \mathbb{E}(\tau^2) + 0 - \mathbb{E}(\tau)^2 - 0\cdot \mathbb{E}(\tau) \\
& = \mathbb{E}(\tau^2) - \mathbb{E}(\tau)^2 \\
& = \mathbb{V}(\tau).
\end{split}
\end{align}
:::

Wie die Subskripte in @thm-eigenschaften-bezüglich-einer-testmessung verdeutlichen,
beziehen sich die Aussagen von @thm-eigenschaften-bezüglich-einer-testmessung
auf die Zufallsvariablen zur Modellierung der Daten einer Person $i$ und einer
Testmessung $j$ und gelten gleichermaßen für alle $i = 1,...,n$ und $j = 1,...,m$.
Aussage (1) von @thm-eigenschaften-bezüglich-einer-testmessung betrifft
den Erwartungswert des Messfehlers bedingt auf einem festen Wert des wahren Werts,
in diesem Fall ist der wahre Wert also *keine* Zufallsvariable und die Verteilung
von Interesse ist $\mathbb{P}(\varepsilon_{ij}|\tau_{ij} = t_{ij})$. Aussagen (2) bis (5)
beziehen sich auf Eigenschaften der (gemeinsamen) Marginalverteilungen von $y_{ij}$,
$\tau_{ij}$ und $\varepsilon_{ij}$. Im Sinne des vereinfachten Modells der Klassischen
Testtheorie (@def-vereinfachtes-modell-der-klassischen-testtheorie) werden obige
Eigenschaften oft auch als

(1) $\mathbb{E}(\varepsilon|\tau = t) = 0$
(2) $\mathbb{E}(\varepsilon) = 0$
(3) $\mathbb{C}(\tau, \varepsilon) = 0$
(4) $\mathbb{V}(y) = \mathbb{V}(\tau) +\mathbb{V}(\varepsilon)$
(5) $\mathbb{C}(y,\tau) = \mathbb{V}(\tau)$

geschrieben.

Spezieller Weise *folgt* nach Aussage (1) von  @thm-eigenschaften-bezüglich-einer-testmessung
für das Modell multipler Messungen, dass der bedingte Erwartungswert des Messfehlers
$\mathbb{E}(\varepsilon|\tau = t)$ gleich Null ist aus der Definition des wahren Werts.
Dies steht im direkten Gegenentwurf zu typischen Annahmen über Messfehler,
die üblicherweise einen Messfehler mit einem (bedingten) Erwartungswert von Null
*definieren*, da sie von Null verschiedene Beiträge zu einem Datenpunkt als Teil der
durch sie repräsentierten Theorie konzeptualisieren.  Weil im Modell multipler
Testmessungen der bedingte Erwartungswert des Messfehlers für *jeden* wahren Wert $t$ gleich
Null, folgt dann nach (2) von @thm-eigenschaften-bezüglich-einer-testmessung, dass auch der marginale
Erwarungswert des Messfehlers $\mathbb{E}(\varepsilon)$ gleich Null ist.

Aussage (3) von  @thm-eigenschaften-bezüglich-einer-testmessung, dass im Modell
multipler Testmessungen also gilt, dass die Kovarianz der wahren Werte und der
Messfehler gleich Null ist, besagt bekanntlich, dass hohe oder niedrige wahre Werte
nicht systematisch mit hohen oder niedrigen Messfehlern assoziiert sind. Die daraus
folgende Aussagen (4) und (5) von @thm-eigenschaften-bezüglich-einer-testmessung, dass also die Varianz
der beobachteten Werte additiv in Varianzbeiträge der wahren Wert und der Messfehler
zerlegt werden kann und dass die Kovarianz der beobachteten Werte und der wahre Werte
einer Testmessung der Varianz der wahren Werte enstpricht, werden an späterer
Stelle essentiell für die Eigenschaften der Reliabilität von Testmessungen sein.

#### Beispiel {-}

Im Folgenden wollen wir @thm-eigenschaften-bezüglich-einer-testmessung noch an
einem konkreten ersten Beispiel nach @lord1968, Exercise 2.17 für ein Modell
multipler Testmessungen veranschaulichen, wobei wir hierbei natürlich auf eine
einzige Testmessung fokussieren.


:::{#thm-normalverteilungsbeispiel}
## Normalverteilungsbeispiel
Es seien $i = 1,...,n$ und $m := 1$ mit
\begin{equation}
\mathbb{P}(\tau_{i1}) :=  N(\mu,1) \mbox{ und } \mathbb{P}(y_{i1}|\tau_{i1}) := N(\tau_{i1},1)
\end{equation}
Dann gelten

(1) $\mathbb{P}(y_{i1}) = N(\mu,2)$
(2) $\mathbb{P}(\varepsilon_{i1}|\tau_{i1}) = N(0,1)$
(3) $\mathbb{P}(\varepsilon_{i1}) = N(0,1)$
(4) $\mathbb{C}(\tau_{i1},\varepsilon_{i1}) = 0$
:::

:::{.proof}
Zur Vereinfachung der Notation setzen wir $\tau := \tau_{i1}, y := y_{i1},
\varepsilon := \varepsilon_{i1}$.

\noindent (1) Wir betrachten die durch
\begin{equation}
\mathbb{P}(\tau) = N(\mu,1) \mbox{ und }
\mathbb{P}(y|\tau) = N(\tau,1)
\end{equation}
induzierte gemeinsame Verteilung von $\tau$ und $y$, wobei offenbar
\begin{equation}
\mathbb{P}(y|\tau) = N(a\cdot \mu + b,1) \mbox{ mit } a:= 1 \mbox{ und } b := 0
\end{equation}
gilt. Aus dem Theorem zu gemeinsamen Normalverteilungen (vgl. @thm-gemeinsame-normalverteilungen)
ergibt sich dann zunächst, dass
\begin{equation}
\begin{pmatrix}
\tau \\ y
\end{pmatrix}
\sim
N\left(
\begin{pmatrix}
\mu \\ 1 \cdot \mu + 0
\end{pmatrix},
\begin{pmatrix}
1          & 1 \cdot 1 \\
1 \cdot 1  & 1 + 1 \cdot 1 \cdot 1
\end{pmatrix}
\right)
=
N\left(
\begin{pmatrix}
\mu \\ \mu
\end{pmatrix},
\begin{pmatrix}
1 & 1 \\
1 & 2
\end{pmatrix}
\right)
\end{equation}
Aus dem Theorem zu marginalen Normalverteilungen (vgl. @thm-marginale-normalverteilungen)
ergibt sich dann durch Ablesen $y \sim N(\mu,2)$.

\noindent (2) Wir betrachten $\mathbb{P}(\varepsilon|\tau = t)$
für einen beliebigen Wert $t \in \mathbb{R}$. Dann gilt
\begin{equation}
\varepsilon := y - t \mbox{ mit } y \sim N(t,1)
\end{equation}
Mit dem Theorem zu linear-affinen Transformation normalverteilter
Zufallsvariablen (vgl. @thm-linear-affine-transformation) gilt dann
\begin{equation}
\varepsilon \sim N\left(t - t, 1^2 \cdot 1\right) = N(0,1)
\end{equation}
Die Tatsache, dass dies für alle möglichen Werte von $\tau$ gilt, ist gerade Aussage (2).

\noindent (3) und (4) Wir betrachten die durch
\begin{equation}
\mathbb{P}(\tau) = N(\mu,1) \mbox{ und }
\mathbb{P}(\varepsilon|\tau) = N(0,1)
\end{equation}
induzierte gemeinsame Verteilung von $\tau$ und $\varepsilon$, wobei offenbar
\begin{equation}
\mathbb{P}(\varepsilon|\tau) = N(a\cdot \mu + b,1) \mbox{ mit } a:= 0 \mbox{ und } b := 0
\end{equation}
gilt. Aus dem Theorem zu gemeinsamen Normalverteilungen (vgl. @thm-gemeinsame-normalverteilungen)
ergibt sich dann zunächst, dass
\begin{equation}
\begin{pmatrix}
\tau \\ \varepsilon
\end{pmatrix}
\sim
N\left(
\begin{pmatrix}
\mu \\ 0 \cdot \mu + 0
\end{pmatrix},
\begin{pmatrix}
1         & 1 \cdot 0 \\
0\cdot 1  & 1 + 0 \cdot 1 \cdot 0
\end{pmatrix}
\right)
=
N\left(
\begin{pmatrix}
\mu \\ 0
\end{pmatrix},
\begin{pmatrix}
1 & 0 \\
0 & 1
\end{pmatrix}
\right)
\end{equation}
Aus dem Theorem zu marginalen Normalverteilungen (vgl. @thm-marginale-normalverteilungen)
ergeben sich dann durch Ablesen
\begin{equation}
\varepsilon \sim N(0,1)
\mbox{ und }
\mathbb{C}(\tau,\varepsilon) = 0.
\end{equation}
:::

Das Beispiel zeigt insbesondere, wie die Spezifika des Modells multipler Testmessungen
der Klassischen Testtheorie äquivalent durch Definition eines zeitgemäßen probabilistischen
Modells erzeugt werden können. Hier induzieren die Definition der marginalen Verteilung
des wahren Werts und die Definition der bedingten Verteilung des beobachteten Werts
zunächst die gemeinsame Normalverteilung von $\tau_{i1}$ und $y_{i1}$. Die Definition
des Messfehlers als Differenz zwischen beobachtetem Wert und dem bedingten Erwartungswert
des wahren Werts ergibt dann die bedingte Verteilung des Messfehlers. Diese und die
Definitionen des Beispiels induzieren dann eine gemeinsame Normalverteilung von
$\tau_{i1}$ und $\varepsilon_{i1}$. Die weiteren Eigenschaften im Sinne von @thm-eigenschaften-bezüglich-einer-testmessung
ergeben sich in diesem Beispiel dann mit den Eigenschaften gemeinsamer Normalverteilungen.

Mithilfe folgender Simulation wollen wir das hier diskutierte Beispiel noch
weiter verdeutlichen. Wir setzen dafür $\mu := 1$ und generieren $10^4$ Realisierungen
der marginalen Verteilung von $\tau_{i1}$ und der bedingten Verteilung von $y_{i1}$.

\tiny
```{r, echo = TRUE}
n           = 1e4                                       # Personenanzahl
m           = 1                                         # Testmessungsanzahl
mu          = 1                                         # Erwartungswertparameter Wahrer Werte
T           = matrix(rep(NaN, n*m), nrow = n)           # Wahrer Wert Array
Y           = matrix(rep(NaN, n*m), nrow = n)           # Beobachteteter Wert Array
E           = matrix(rep(NaN, n*m), nrow = n)           # Messfehler Array
for(i in 1:n){                                          # Iteration über Personen
  for(j in 1:m){                                        # Iteration über Testmessungen
    T[i,j]  = rnorm(1,mu,1)                             # Wahrer Wert Realisierung
    Y[i,j]  = rnorm(1,T[i,j],1)                         # Beobachteter Wert Realisierung
    E[i,j]  = Y[i,j] - T[i,j]}}                         # Messfehler Realisierung
e_hat_es    = mean(E[,1])                               # Erwartungswertschätzung Messfehler
c_hat_ts_es = cov(T[,1],E[,1])                          # Kovarianzschätzung Wahren Wert, Messfehler
v_hat_os    = var(Y[,1])                                # Varianzschätzung Beobachteter Wert
v_hat_ts    = var(T[,1])                                # Varianzschätzung Wahrer Wert
v_hat_es    = var(E[,1])                                # Varianzschätzung Messfehler
c_hat_os_ts = cov(Y[,1],E[,1])                          # Kovarianzschätzung Beobachteter Wert, Wahrer Wert
```
\normalsize

@fig-normalverteilungsbeispiel-1 A und B zeigen die resultierenden marginale Verteilungen
von $y_{i1}$ und $\varepsilon_{i1}$ mit ihren theoretischen Entsprechungen laut
@thm-normalverteilungsbeispiel. @fig-normalverteilungsbeispiel-1 C zeigt die gemeinsame
Verteilung von $\tau_{i1}$ und $\varepsilon_{i1}$ mit ihrer theoretischen Entsprechung.
@fig-normalverteilungsbeispiel-1 D schließlich zeigt die auf Grundlage der Simulation
gewonnenen Schätzer relevanter Erwartungswerte, Varianzen und Kovarianzen in diesem
Modell, die die theoretischen Einsichten nach @thm-normalverteilungsbeispiel bestätigen.


```{r, echo = FALSE, eval = FALSE}
library(latex2exp)
library(mvtnorm)
pdf(
file        =  "./_figures/903-normalverteilungsbeispiel-1.pdf",
width       = 9,
height      = 9)
par(
family     = "sans",
mfcol      = c(2,2),
pty        = "s",
bty        = "l",
lwd        = 1,
las        = 1,
mgp        = c(2,1,0),
xaxs       = "i",
yaxs       = "i",
cex        = 1,
font.main  = 1,
cex.main   = 1)

# outcome space of interest
y_min       = -4
y_max       = 6
y_res       = 1e3
y           = seq(y_min, y_max, len = y_res)

# Marginalverteilung von y_{i1}
p_ups   = dnorm(y, mu, sqrt(2))
hist(
Y[,1],
breaks  = 50,
col     = "gray90",
prob    = TRUE,
xlim    = c(y_min,y_max),
ylim    = c(0,.6),
xlab    = TeX("$y_{i1}$"),
ylab    = "",
main    = TeX("$y_{i1} \\sim N(\\mu,2)$"))
lines(
y,
p_ups,
lwd     = 2,
col     = "darkorange")
mtext(LETTERS[1], adj=1, line=2, cex = 1.5, at = -7)

# Gemeinsame Verteilung von \tau_{i1} und \varepsilon_{i1}
mu      = c(mu,0)
Sigma   = matrix(c(1,0,0,1), nrow = 2)
nsamp   = 300
y_1     = seq(y_min, y_max, length.out = y_res)
y_2     = seq(y_min, y_max, length.out = y_res)
X       = expand.grid(y_1,y_2)
p       = matrix(dmvnorm(as.matrix(X), mu, Sigma), nrow = y_res)
contour(
y_1,
y_2,
p,
xlim    = c(-2,4),
ylim    = c(-3,3),
xlab    = TeX("$t_{i1}$"),
ylab    = TeX("$e_{i1}$"),
nlevels = 8,
main    = TeX("$P(\\tau_{i1},\\epsilon_{i1})$"))
points(
T[1:nsamp,1],
E[1:nsamp,1],
pch     = 21,
col     = "white",
bg      = "gray60",
cex     = .6)
labs    = c(TeX("$\\hat{E}(\\epsilon)$"),
            TeX("$\\hat{C}(\\tau, \\epsilon)$"),
            TeX("$\\hat{V}(y)$"),
            TeX("$\\hat{V}(\\tau)$"),
            TeX("$\\hat{V}(\\epsilon)$"),
            TeX("$\\hat{C}(y, \\tau)$"))
mtext(LETTERS[3], adj=1, line=2, cex = 1.5, at = -4)


# Marginalverteilung von \varepsilon
p_eps   = dnorm(y, 0, 1)
hist(
E[,1],
breaks  = 50,
col     = "gray90",
prob    = TRUE,
xlim    = c(y_min,y_max),
ylim    = c(0,.6),
xlab    = TeX("$e_{i1}$"),
ylab    = "",
main    = TeX("$\\epsilon_{i1} \\sim N(0,1)$"))
lines(
y,
p_eps,
lwd     = 2,
col     = "darkorange")
mtext(LETTERS[2], adj=1, line=2, cex = 1.5, at = -7)


# Erwartungswert, Varianz und Kovarianzschätzer
plot(
1:6,
c(e_hat_es, c_hat_ts_es, v_hat_os, v_hat_ts, v_hat_es, c_hat_os_ts),
type     = "p",
ylim     = c(-1,3),
xlim     = c(0.5,6.5),
xaxt     = "n",
xlab     = "",
ylab     = "",
pch      =  19,
cex      =  1)
axis(1, at = 1:6, labels = labs, cex.axis = 0.8)
mtext(LETTERS[4], adj=1, line=2, cex = 1.5, at = -1)
dev.off()
```

 ![Normalverteilungsbeispiel bezüglich einer Testmessung.](./_figures/903-normalverteilungsbeispiel-1){#fig-normalverteilungsbeispiel-1 fig-align="center" width=90%}

#### Eigenschaften bezüglich zweier Testmessungen {-}

Bisher haben wir fünf Eigenschaften des Modells multipler Testmessungen kennengelernt,
die für den wahren Wert $\tau_{ij}$, den beobachteten Wert $y_{ij}$ und den Messfehler $\varepsilon_{ij}$
einer (und damit jeder) Person $i$ und einer (und damit jeder) Testmessung $j$ gelten.
Im Folgenden beschäftigen wir uns mit Eigenschaften des Modells multipler Testmessungen,
die für die wahren Werte $\tau_{ij}$ und $\tau_{ik}$, beobachteten Werte $y_{ij}$ und $y_{ik}$
und Messfehler $\varepsilon_{ij}$ und $\varepsilon_{ik}$ einer (und damit jeder) Person
$i$ hinsichtlich *zweier* Testmessungen $j$ und $k$ gelten. Wir fassen diese Eigenschaften,
die manchmal als *lokale Unkorreliertheit* des Modells multipler Testmessungen
bezeichnet werden (vgl. @krauth1995), in folgende Theorem zusammen.

:::{#thm-eigenschaften-bezüglich-zweier-testmessungen}
## Eigenschaften bezüglich zweier Testmessungen

Gegeben sei das Modell multipler Testmessungen. Dann gelten für alle $i = 1,...,n$
und alle $j$ und $k$ mit $1 \le j,k \le m$ und $j \neq k$, dass

(1) $\mathbb{C}(y_{ij},y_{ik}|\tau_{ij} = t_{ij},\tau_{ik} = t_{ik}) = 0$
(2) $\mathbb{C}(\varepsilon_{ij},\varepsilon_{ik}|\tau_{ij} = t_{ij},\tau_{ik} = t_{ik}) = 0$
(3) $\mathbb{C}(\varepsilon_{ij},\varepsilon_{ik}) = 0$
(4) $\mathbb{C}(\tau_{ij},\varepsilon_{ik}) = 0$
(5) $\mathbb{C}(y_{ij},y_{ik}) = \mathbb{C}(\tau_{ij},\tau_{ik})$
:::

:::{.proof}
Zur Vereinfachung der Notation verzichten wir in den Beweisen auf das $i$ Subskript.
Wir betrachten weiterhin nur den diskreten Fall und setzen die Existenz der marginalen
WMF
\begin{equation}
p(t_j,\tilde{y}_j,t_k,\tilde{y}_k) = p(t_j,t_k)p(\tilde{y}_j|t_j)p(\tilde{y}_k|t_k)
\end{equation}
und folglich auch der bedingten Wahrscheinlichkeitsmassefunktion
\begin{equation}
p(\tilde{y}_j, \tilde{y}_k|t_j,t_k) = \frac{p(t_j,\tilde{y}_j,t_k,\tilde{y}_k)}{p(t_j,t_k)} = \frac{p(t_j,t_k)p(\tilde{y}_j|t_j)p(\tilde{y}_k|t_k)}{p(t_j,t_k)} = p(\tilde{y}_j|t_j)p(\tilde{y}_k|t_k)
\end{equation}
voraus. Der kontinuierliche Fall folgt dann wieder analog.

\noindent (1) Es gilt
\begin{align}
\begin{split}
\mathbb{C}(y_{j},y_{k}|\tau_{j} = t_{j},\tau_{k} = t_{k})
& =
\sum_{\tilde{y}_j \in Y_j}
\sum_{\tilde{y}_k \in Y_k}
(\tilde{y}_j - \mathbb{E}(y_j|\tau_j = t_j))
(\tilde{y}_k - \mathbb{E}(y_k|\tau_k = t_k))
p(\tilde{y}_j|t_j)p(\tilde{y}_k|t_k) \\
& =
\sum_{\tilde{y}_j \in Y_j}
(\tilde{y}_j - t_j)
p(\tilde{y}_j|t_j)
\sum_{\tilde{y}_k \in Y_k}
(\tilde{y}_k - t_k)
p(\tilde{y}_k|t_k) \\
& =
\sum_{\tilde{y}_j \in Y_j}
(\tilde{y}_j - t_j)
p(\tilde{y}_j|t_j)
\left(
\sum_{\tilde{y}_k \in Y_k}
\tilde{y}_k p(\tilde{y}_k|t_k) -
t_k \sum_{\tilde{y}_k \in Y_k}p(\tilde{y}_k|t_k)
\right)
\\
& =
\sum_{\tilde{y}_j \in Y_j}
(\tilde{y}_j - t_j)
p(\tilde{y}_j|t_j)
\left(
t_k -
t_k \cdot 1
\right)
\\
& =
\sum_{\tilde{y}_j \in Y_j}
(\tilde{y}_j - t_j)
p(\tilde{y}_j|t_j)
\cdot 0
\\
& = 0.
\end{split}
\end{align}
\noindent (2) Wir bestimmen zunächst $\mathbb{E}(\varepsilon_j\varepsilon_k|\tau_j = t_j, \tau_k = t_k)$. Es gilt
\begin{align}
\begin{split}
\mathbb{E}(\varepsilon_j\varepsilon_k|\tau_j = t_j, \tau_k = t_k)
& = \mathbb{E}((y_j - \tau_j)(y_k - \tau_k)|\tau_j = t_j, \tau_k = t_k)
\\
& =
\sum_{\tilde{y}_j \in Y_j}
\sum_{\tilde{y}_k \in Y_k}
(\tilde{y}_j - t_j)(\tilde{y}_k - t_k)
p(\tilde{y}_j|t_j)p(\tilde{y}_k|t_k)
\\
& =
\sum_{\tilde{y}_j \in Y_j}
(\tilde{y}_j - t_j)
p(\tilde{y}_j|t_j)
\sum_{\tilde{y}_k \in Y_k}
(\tilde{y}_k - t_k)
p(\tilde{y}_k|t_k)
\\
& =
\sum_{\tilde{y}_j \in Y_j}
(\tilde{y}_j - t_j)
p(\tilde{y}_j|t_j)
\left(
\sum_{\tilde{y}_k \in Y_k}
\tilde{y}_k
p(\tilde{y}_k|t_k) -
t_k
\sum_{\tilde{y}_k \in Y_k}
p(\tilde{y}_k|t_k)
\right)
\\
& =
\sum_{\tilde{y}_j \in Y_j}
(\tilde{y}_j - t_j)
p(\tilde{y}_j|t_j)
\left(
t_k -
t_k \cdot 1
\right)
\\
& =
\sum_{\tilde{y}_j \in Y_j}
(\tilde{y}_j - t_j)
p(\tilde{y}_j|t_j)
\cdot 0
\\
& = 0.
\end{split}
\end{align}
Mit dem Verschiebungssatz der bedingten Kovarianz (@thm-bedingte-kovarianzverschiebungssatz)
und Aussage (1) des Theorems zu den Eigenschaften bezüglich einer Testmessung
(@thm-eigenschaften-bezüglich-einer-testmessung) folgt dann
\begin{equation}
\mathbb{C}(\varepsilon_j,\varepsilon_k|\tau_j = t_j, \tau_k = t_k)
= \mathbb{E}(\varepsilon_j\varepsilon_k|\tau_j = t_j, \tau_k = t_k) - \mathbb{E}(\varepsilon_j|\tau_j = t_j)\mathbb{E}(\varepsilon_k|\tau_k = t_k)
= 0 - 0 \cdot 0
= 0.
\end{equation}
\noindent (3) Wir bestimmen zunächst $\mathbb{E}(\varepsilon_j\varepsilon_k)$. Mit dem Beweis von Aussage (2)
des vorliegenden Theorems ergibt sich
\begin{align}
\begin{split}
\mathbb{E}(\varepsilon_{j}\varepsilon_{k})
& = \mathbb{E}((y_j - \tau_j)(y_k - \tau_k)) \\
& =
\sum_{t_j \in T_j}
\sum_{t_k \in T_k}
\sum_{\tilde{y}_j \in Y_j}
\sum_{\tilde{y}_k \in Y_k}
(\tilde{y}_j - t_j)(\tilde{y}_k - t_k)
p(\tilde{y}_j|t_j)p(\tilde{y}_k|t_k)
p(t_j,t_k)
\\
& =
\sum_{t_j \in T_j}
\sum_{t_k \in T_k}
\sum_{\tilde{y}_j \in Y_j}
\sum_{\tilde{y}_k \in Y_k}
(\tilde{y}_j - \mathbb{E}(y_j |\tau_j = t_j))(\tilde{y}_k - \mathbb{E}(y_k |\tau_k = t_k))
p(\tilde{y}_j|t_j)p(\tilde{y}_k|t_k)
p(t_j,t_k)
\\
& =
\sum_{t_j \in T_j}
\sum_{t_k \in T_k}
\mathbb{E}\left((y_j - \tau_j) (y_k - \tau_k)| \tau_j = t_j, \tau_j = t_j\right)
p(t_j,t_k)
\\
& =
\sum_{t_j \in T_j}
\sum_{t_k \in T_k}
\mathbb{E}\left(\varepsilon_j\varepsilon_k | \tau_j = t_j, \tau_j = t_j\right)
p(t_j,t_k)
\\
& =
\sum_{t_j \in T_j}
\sum_{t_k \in T_k}
0 \cdot
p(t_j,t_k)
\\
& =
0.
\end{split}
\end{align}
Mit dem Kovarianzverschiebungssatz (@thm-kovarianzverschiebungssatz) und Aussage (2)
des Theorems zu den Eigenschaften bezüglich einer Testmessung (@thm-eigenschaften-bezüglich-einer-testmessung)
ergibt sich dann
\begin{equation}
\mathbb{C}(\varepsilon_j,\varepsilon_k)
= \mathbb{E}(\varepsilon_j\varepsilon_k) - \mathbb{E}(\varepsilon_j)\mathbb{E}(\varepsilon_k)
= 0 - 0 \cdot 0
= 0.
\end{equation}
\noindent (4) Mit dem Kovarianzverschiebungssatz (@thm-kovarianzverschiebungssatz) und Aussage (2)
des Theorems zu den Eigenschaften bezüglich einer Testmessung (@thm-eigenschaften-bezüglich-einer-testmessung)  gilt
\begin{align}
\begin{split}
\mathbb{C}(\tau_j,\varepsilon_k)
& = \mathbb{E}(\tau_j\varepsilon_k)  - \mathbb{E}(\tau_j)\mathbb{E}(\varepsilon_k) \\
& = \mathbb{E}(\tau_j\varepsilon_k)  - \mathbb{E}(\tau_j)\cdot 0 \\
& = \mathbb{E}(\tau_j(\tilde{y}_k - \tau_k)) \\
& = \sum_{t_j \in T_j}
    \sum_{t_k \in T_k}
    \sum_{\tilde{y}_k \in Y_k}
    t_j(y_k - t_k)
    p(\tilde{y}_k|t_k)
    p(t_j,t_k) \\
& = \sum_{t_j \in T_j}
    t_j
    \sum_{t_k \in T_k}
    p(t_j, t_k)
    \sum_{\tilde{y}_k \in Y_k}
    (y_k - t_k)
    p(\tilde{y}_k|t_k)
\\
& = \sum_{t_j \in T_j}
    t_j
    \sum_{t_k \in T_k}
    p(t_j,t_k)
    \left(
    \sum_{\tilde{y}_k \in Y_k}y_k p(\tilde{y}_k|t_k)
     -
    t_k  \sum_{\tilde{y}_k \in Y_k}p(\tilde{y}_k|t_k)
    \right)\\
& = \sum_{t_j \in T_j}
    t_j
    \sum_{t_k \in T_k}
     p(t_j, t_k)
    \left(t_k - t_k \cdot 1\right)\\
& = \sum_{t_j \in T_j}
    t_j
    \sum_{t_k \in T_k}
     p(t_j, t_k)
    \cdot 0\\
& = 0. \\
\end{split}
\end{align}
\noindent (5) Wir halten zunächst fest, dass mit Aussage (4) durch Vertauschen
der Indizes und der Symmetrie der Kovarianz auch
\begin{equation}
\mathbb{C}(\tau_k,\varepsilon_j) = \mathbb{C}(\varepsilon_j, \tau_k) = 0
\end{equation}
gilt. Mit dem Theorem zur paarweisen Addition von Zufallsvariablen (@thm-kovarianz-bei-paarweiser-addition-von-zufallsvariablen)
und Aussage (3) des vorliegenden Theorems gilt dann
\begin{align}
\begin{split}
\mathbb{C}(y_j,y_k)
& = \mathbb{C}(\tau_j + \varepsilon_j,\tau_k + \varepsilon_k) \\
& = \mathbb{C}(\tau_j ,\tau_k)         +
    \mathbb{C}(\tau_j ,\varepsilon_k)  +
    \mathbb{C}(\varepsilon_j,\tau_k)   +
    \mathbb{C}(\varepsilon_j,\varepsilon_k) \\
& = \mathbb{C}(\tau_j,\tau_k) + 0 + 0 + 0 \\
& = \mathbb{C}(\tau_j,\tau_k).
\end{split}
\end{align}
:::

Im Sinne des vereinfachten Modells der Klassischen Testtheorie nach
@def-vereinfachtes-modell-der-klassischen-testtheorie werden die Aussagen
von @thm-eigenschaften-bezüglich-zweier-testmessungen oft auch als

(1) $\mathbb{C}(y_{j},y_{k}|\tau_{j} = t_{j},\tau_{k} = t_{k}) = 0$
(2) $\mathbb{C}(\varepsilon_{j},\varepsilon_{k}|\tau_{j} = t_{j},\tau_{k} = t_{k}) = 0$
(3) $\mathbb{C}(\varepsilon_{j},\varepsilon_{k}) = 0$
(4) $\mathbb{C}(\tau_{j},\varepsilon_{k}) = 0$
(5) $\mathbb{C}(y_{j},y_{k}) = \mathbb{C}(\tau_{j},\tau_{k})$

geschrieben. Die ersten beiden Aussagen von @thm-eigenschaften-bezüglich-zweier-testmessungen
besagen, dass, bedingt auf den jeweiligen wahren Werten, die Kovarianzen
von beobachteten Werten sowie die Kovarianzen der Messfehler einer Person zwischen
zwei Testmessungen gleich Null sind. Für die Messfehler gilt dies nach Aussage
(3) von @thm-eigenschaften-bezüglich-zweier-testmessungen auch im Sinne der
unbedingten Marginalverteilung. Dies entspricht damit der paarweisen Unabhängigkeit
von Messfehlern über Testmessungen im Modell multipler Testmessungen. Weiterhin
ist nach Aussage (4) die Kovarianz des wahren Werts bei einer Testmessung mit
dem Messfehler einer anderen Testmessung gleich Null. Schließlich gilt nach Aussage
(5), dass die Kovarianz der beobachteten Werte zweier Testmessungen gleich der
Kovarianz der wahren Werte ist.

#### Beispiel  {-}

Als erstes Beispiel für ein Modell multipler Testmessungen mit $m>1$ setzen wir das
Beispiel aus @thm-normalverteilungsbeispiel fort und betrachten den Fall zweier
Testmessungen $j = 1,2$. Für  $i = 1,...,n$ seien entsprechend
\begin{equation}
\mathbb{P}(\tau_{i1}, \tau_{i2})
= \mathbb{P}(\tau_{i2}|\tau_{i1})\mathbb{P}(\tau_{i1})
\end{equation}
mit
\begin{equation}
\mathbb{P}(\tau_{i1}) := N(1,1) \mbox{ und }
\mathbb{P}(\tau_{i2}|\tau_{i1}) := N(\tau_{i1} + 1,1)
\end{equation}
Die Verteilung des True-Score von Person $i$ in Testmessung $j = 2$ hängt in diesem
Beispiel also explizit von der Verteilung  des wahren Werts von Person $i$ in
Testmessung $j = 1$ ab. Weiterhin seien
\begin{equation}
\mathbb{P}(y_{i1}|\tau_{i1}) := N(\tau_{i1},1) \mbox{ und }
\mathbb{P}(y_{i2}|\tau_{i2}) := N(\tau_{i2},2)
\end{equation}
Die Propensitätsverteilungen von Person $i$ in Testmessung $j = 1$ unterscheide
sich also von der von Person $i$ in Testmessung $j = 2$. Folgender **R** Code generiert
$10^5$ Realisierungen dieses Modells und schätzt die in @thm-eigenschaften-bezüglich-zweier-testmessungen
betrachteten marginalen Kovarianzen $\mathbb{C}(\varepsilon_{i1}, \varepsilon_{i2})$,
$\mathbb{C}(\tau_{i1}, \varepsilon_{i2})$, $\mathbb{C}(y_{i1}, y_{i2})$
und $\mathbb{C}(\tau_{i1}, \tau_{i2})$.

\tiny
```{r, eval = FALSE}
n           = 1e5                                       # Personenanzahl
m           = 2                                         # Testmessungsanzahl
mu          = 1                                         # Wahrer Werte Erwartungswertparameter
T           = matrix(rep(NaN, n*m), nrow = n)           # Wahrer Wert Array
Y           = matrix(rep(NaN, n*m), nrow = n)           # Beobachteter Wert Array
E           = matrix(rep(NaN, n*m), nrow = n)           # Messfehler Array
for(i in 1:n){                                          # Iteration über Personen
    T[i,1]  = rnorm(1,1,1)                              # Wahrer Wert Realisierung     für j = 1
    Y[i,1]  = rnorm(1,T[i,1],1)                         # Beobachteter Wert Realisierung für j = 1
    E[i,1]  = Y[i,1] - T[i,1]                           # Messfehler Realisierung    für j = 1
    T[i,2]  = rnorm(1,T[i,1] + 1,.5)                    # Wahrer Wert Realisierung     für j = 2
    Y[i,2]  = rnorm(1,T[i,2],.5)                        # Beobachteter Wert Realisierung für j = 2
    E[i,2]  = Y[i,2] - T[i,2]}                          # Messfehler Realisierung    für j = 2
c_hat_e1_e2 = cov(E[,1],E[,2])                          # Kovarianzschätzung Messfehler  1, Messfehler 2
c_hat_t1_e2 = cov(T[,1],E[,2])                          # Kovarianzschätzung Wahrer Wert 1, Messfehler 2
c_hat_y1_y2 = cov(Y[,1],Y[,2])                          # Kovarianzschätzung Beobachteter Wert 1, Beobachteter Wert 2
c_hat_t1_t2 = cov(T[,1],T[,2])                          # Kovarianzschätzung Wahrer Wert 1, Wahrer Wert 2
```
\normalsize

@fig-normalverteilungsbeispiel-2 visualisiert 500 der so generierten Zufallsvariablenrealisierungen
und dokumentiert die resultierenden Kovarianzschätzer. @fig-normalverteilungsbeispiel-2 A
zeigt die marginale Unkorrelierheit der Messfehler bezüglich zweier Testmessungen (Aussage (2) von
von @thm-eigenschaften-bezüglich-zweier-testmessungen),  @fig-normalverteilungsbeispiel-2 B
zeigt die marginale Unkorrelierheit des wahren Wertes und des Messfehlers bezüglich zweier
Testmessungen (Aussage (3) von von @thm-eigenschaften-bezüglich-zweier-testmessungen)
und @fig-normalverteilungsbeispiel-2 C und @fig-normalverteilungsbeispiel-2 D zeigen
die Gleichheit der marginalen Kovarianzen von beobachteten und wahren Werten bezüglich
zweier Testmessungen.

```{r, echo = FALSE, eval = FALSE}
library(latex2exp)
library(mvtnorm)
pdf(
file        =  "./_figures/903-normalverteilungsbeispiel-2.pdf",
width       = 9,
height      = 9)
par(
family      = "sans",
mfcol       = c(2,2),
pty         = "s",
bty         = "l",
lwd         = 1,
las         = 1,
mgp         = c(2,1,0),
xaxs        = "i",
yaxs        = "i",
cex         = 1,
font.main   = 1,
cex.main    = 1)
nsamp       = 500

# Gemeinsame Verteilung der Messfehler
plot(
E[1:nsamp,1],
E[1:nsamp,2],
pch         = 21,
col         = "white",
bg          = "gray60",
xlab        = TeX("$\\epsilon_{i1}$"),
ylab        = TeX("$\\epsilon_{i2}$"),
xlim        = c(-4,6),
ylim        = c(-4,6),
cex         = 1,
main        = TeX(paste0("$\\hat{C}(\\epsilon_{i1}, \\epsilon_{i2}) = ", round(c_hat_e1_e2,3), "$")))
mtext(LETTERS[1], adj=1, line=2, cex = 1.5, at = -7)

# Gemeinsame Verteilung der beobachteten  Werte
plot(
Y[1:nsamp,1],
Y[1:nsamp,2],
pch         = 21,
col         = "white",
bg          = "gray60",
xlab        = TeX("$y_{i1}$"),
ylab        = TeX("$y_{i2}$"),
xlim        = c(-4,6),
ylim        = c(-4,6),
cex         = 1,
main        = TeX(paste0("$\\hat{C}(y_{i1}, y_{i2}) = ", round(c_hat_y1_y2,3), "$")))
mtext(LETTERS[3], adj=1, line=2, cex = 1.5, at = -7)

# Gemeinsame Verteilung des wahren Wertes und des Messfehlers
plot(
T[1:nsamp,1],
E[1:nsamp,2],
pch         = 21,
col         = "white",
bg          = "gray60",
xlab        = TeX("$\\tau_{i1}$"),
ylab        = TeX("$\\epsilon_{i2}$"),
xlim        = c(-4,6),
ylim        = c(-4,6),
cex         = 1,
main        = TeX(paste0("$\\hat{C}(\\tau_{i1}, \\epsilon_{i2}) = ", round(c_hat_t1_e2,3), "$")))
mtext(LETTERS[2], adj=1, line=2, cex = 1.5, at = -7)

# Gemeinsame Verteilung der wahren Werte
plot(
T[1:nsamp,1],
T[1:nsamp,2],
pch         = 21,
col         = "white",
bg          = "gray60",
xlab        = TeX("$\\tau_{i1}$"),
ylab        = TeX("$\\tau_{i2}$"),
xlim        = c(-4,6),
ylim        = c(-4,6),
cex         = 1,
main        = TeX(paste0("$\\hat{C}(\\tau_{i1}, \\tau_{i2}) = ", round(c_hat_t1_t2,3), "$")))
mtext(LETTERS[4], adj=1, line=2, cex = 1.5, at = -7)
dev.off()
```

 ![Normalverteilungsbeispiel bezüglich zweier Testmessungen.](./_figures/903-normalverteilungsbeispiel-2){#fig-normalverteilungsbeispiel-2 fig-align="center" width=90%}

### Das Modell paralleler Testmessungen {#sec-parallelität}

Bisher haben wir im Modell der multiplen Testmessungen keine Aussage zu den
Verhältnissen der wahren Werte über verschiedene Testmessungen hinweg gemacht.
Wir haben einerseits angenommen, dass für die Marginalverteilung der Testmessungen
bei einer Person $i$ keine Unabhängigkeit gelten muss, dass also im Allgemeinen
gilt, dass für $i = 1,...,n$
\begin{equation}
\mathbb{P}(\tau_{i1},...,\tau_{im}) \neq \prod_{j=1}^m\mathbb{P}(\tau_{ij}).
\end{equation}
Andererseits haben wir die Form möglicher Abhängigkeiten zwischen den wahren Werten
$\tau_{i1}, ..., \tau_{im}$ bislang nicht genauer spezifiziert. Die Klassische
Testtheorie betrachtet in dieser Hinsicht einige Spezialfälle, die sich allgemein
durch funktionale Abhängigkeiten zwischen $\tau_{i1}$ und
$\tau_{i2},...,\tau_{im}$ der Form
\begin{equation}
\tau_{ij} = f(\tau_{i1})  \mbox{ für  } f : \mathbb{R} \to \mathbb{R} \mbox{ und } j = 2,...,m.
\end{equation}
ausdrücken lassen. Wir betrachten im Folgenden den Fall, dass $f := \mbox{id}_{\mathbb{R}}$,
dass also insbesondere für Realisierungen $t_{ij}$ von $\tau_{ij}$ gilt, dass
\begin{equation}
t_{ij} = \mbox{id}_{\mathbb{R}}\left(t_{i1}\right) = t_{i1}   \mbox{ für  }  j = 2,...,m,
\end{equation}
dass also die Werte der wahren Werte einer Person über Testmessungen identisch sind. Die Klassische
Testtheorie bezeichnet solche Testmessungen als *parallele Testmessungen*. Eine weitere
Form der funktionalen Abhängigkeit, die wir hier nicht weiter vertiefen wollen,
ist der Fall, dass es sich bei $f$ um eine linear-affine Funktion handelt, dass also
\begin{equation}
\tau_{ij} = f(\tau_{i1}) = a\tau_{i1} + b \mbox{ für  } a,b \in \mathbb{R} \mbox{ und } j = 2,...,m.
\end{equation}
Die Klassische Testtheorie bezeichnet solche Testmessungen als
*wesentlich $\tau$-äquivalente Testmessungen*.

:::{#def-modell-paralleler-testmessungen}
## Modell paralleler Testmessungen
Für $i = 1,...,n$ und $j = 1,...,m$ seien $\tau_{i}$ eine Zufallsvariable, die
den wahren Wert der $i$ten Person in jeder Testmessung $j = 1,...,m$ modelliere,
$y_{ij}$ eine Zufallsvariable, die den beobachteten Wert der $i$ten Person in der
$j$ten Testmessung modelliere und $\varepsilon_{ij} := y_{ij} -\tau_{i}$ die Zufallsvariable,
die den Messfehler der $i$ten Person in der $j$ten Testmessung modelliere.
Dann heißt die gemeinsame Verteilung der $\tau_{i}$ und $y_{ij}$ mit den
Faktorisierungseigenschaften
\begin{equation}
\mathbb{P}\left(\tau_{1},y_{11},...y_{1m}, ...,\tau_{n},y_{n1},...,y_{nm}\right)
:= \prod_{i=1}^n \mathbb{P}(\tau_{i}) \prod_{j=1}^m \mathbb{P}(y_{ij}|\tau_{i})
\end{equation}
das *Modell paralleler Testmessungen*, wenn gilt, dass

(1) $\mathbb{P}(\tau_{1}) = \cdots = \mathbb{P}(\tau_{n})$
(2) $\mathbb{P}(y_{1j}|\tau_{1}) = \cdots = \mathbb{P}(y_{nj}|\tau_{n})$ für alle  $1 \le j \le m$
(3) $\mathbb{E}(y_{ij}\vert \tau_i = t_i) = \mathbb{E}(y_{ik}\vert \tau_i = t_i) := t_i$  für alle  $1 \le i \le n, 1 \le j,k \le m$
(4) $\mathbb{V}(y_{ij}\vert \tau_i = t_i) = \mathbb{V}(y_{ik}\vert \tau_i = t_i)$  für alle  $1 \le i \le n, 1 \le j,k \le m$

:::

Insbesondere werden also im Modell paralleler Testmessungen die Werte des wahren Werts
einer Person werden über Testmessungen hinweg als identisch angenommen. Damit
geht dann die  Varianz der beobachteten Werte einer Person zwischen zwei Testmessungen
allein auf die Propensitätsverteilung zurück. Aus generativer Sichtweise entstehen
Werte der beobachteten Werte also wie folgt: Zunächst wird für die $i$te Person und
Testmessungen $j = 1,...,m$ ein True-Score $t_{i}$ von gemäß $\mathbb{P}(\tau_{i})$ realisiert.
Dann wird für die $i$te und die Testmessung $j = 1,...,m$ ein Observed-Score $y_{ij}$
anhand von $\mathbb{P}(y_{ij}|\tau_{i} = t_{i})$ realisiert.

#### Eigenschaften des Modells paralleler Testmessungen {-}

Betrachtet man nur eine einzige Testmessung, so hat das Modell paralleler Testmessungen natürlich
die gleiche Form wie das Modell multipler Testmessungen. Damit gilt dann aber auch
@thm-eigenschaften-bezüglich-einer-testmessung analog für das Modell paralleler
Testmessungen. Betrachtet man allerdings mehr als eine Testmessung, so ergeben
sich für das Modell paralleler Testmessungen speziellere Eigenschaften, die
wir in folgendem Theorem festhalten

:::{#thm-eigenschaften-des-modells-paralleler-testmessungen-bezueglich-zweier-testmessungen}
## Eigenschaften des Modells paralleler Testmessungen bezüglich zweier Testmessungen
Gegeben sei das Modell paralleler Testmessungen. Dann gelten für alle $i = 1,...,n$
und alle $j,k$ mit $1 \le j,k \le m$ und $j \neq k$, dass

(1) $\mathbb{E}(y_{ij}) = \mathbb{E}(y_{ik})$
(2) $\mathbb{V}(y_{ij}) = \mathbb{V}(y_{ik})$
(3) $\mathbb{C}(\varepsilon_{ij},\varepsilon_{ik}) = 0$
(4) $\mathbb{C}(\tau_{i},\varepsilon_{ik}) =  0$
(5) $\mathbb{C}(y_{ij},y_{ik}) = \mathbb{V}(\tau_{i})$
:::

:::{.proof}
Zum Beweis setzen zur Vereinfachung der Notation zunächst
\begin{equation}
y_j     := y_{ij},
y_k     := y_{ik},
\tau    := \tau_{i},
\tilde{y}_j  := \tilde{y}_{ij},
\tilde{y}_k  := \tilde{y}_{ik},
t       := t_{i} ,
Y_j     := Y_{ij},
Y_k     := Y_{ik} \mbox{ und }
T       := T_{i}
\end{equation}
für alle $i = 1,...,n$. Wir betrachten weiterhin nur den diskreten Fall, setzen
also die Existenz einer Wahrscheinlichkeitsmassefunktion der Form
\begin{equation}
p(t,\tilde{y}_j,\tilde{y}_k) = p(\tilde{y}_j|t)p(\tilde{y}_k|t)p(t)
\end{equation}
voraus. Der kontinuierliche Fall folgt dann analog.

\noindent(1) Mit der Gleichheit der bedingten Erwartungswerte im Falle paralleler Testmessungen gilt
\begin{equation}
\mathbb{E}(y_{j})
 = \sum_{t \in T}\sum_{\tilde{y}_j \in Y_j}\tilde{y}_j p(\tilde{y}_j|t)p(t)
 = \sum_{t \in T}\mathbb{E}(y_{j}\vert \tau = t)p(t)
 = \sum_{t \in T}\sum_{\tilde{y}_k \in Y_k}\tilde{y}_k p(\tilde{y}_k|t)p(t)
 = \mathbb{E}(y_{k}).
\end{equation}

\noindent (2) Mit dem Satz von der iterierten Varianz (@thm-satz-von-der-iterierten-varianz) gilt
\begin{equation}
\mathbb{V}(y_{j})
= \mathbb{V}\left(\mathbb{E}(y_j\vert \tau)\right) + \mathbb{E}\left(\mathbb{V}(y_j\vert \tau)\right)
= \mathbb{V}\left(\mathbb{E}(y_k\vert \tau)\right) + \mathbb{E}\left(\mathbb{V}(y_k\vert \tau)\right)
= \mathbb{V}(y_{k}).
\end{equation}

\noindent (3)  Wir bestimmen zunächst $\mathbb{E}(\varepsilon_j\varepsilon_k)$. Mit Aussage
(2) von @thm-eigenschaften-bezüglich-einer-testmessung gilt dann
\begin{align}
\begin{split}
\mathbb{E}(\varepsilon_j\varepsilon_k)
& := \mathbb{E}((y_j - \tau)(y_k - \tau)) \\
&  = \sum_{t \in T}
     \sum_{\tilde{y}_j \in Y_j}
     \sum_{\tilde{y}_k \in Y_k}(\tilde{y}_j - t)(\tilde{y}_k - t)  p(t) p(\tilde{y}_j|t)p(\tilde{y}_k|t)  \\
&  = \sum_{t \in T}
     p(t)
     \sum_{\tilde{y}_j \in Y_j}
     \sum_{\tilde{y}_k \in Y_k}(\tilde{y}_j - t)(\tilde{y}_k - t) p(\tilde{y}_j|t)p(\tilde{y}_k|t)  \\
&  = \sum_{t \in T}
     p(t)
     \sum_{\tilde{y}_j \in Y_j} (\tilde{y}_j - t) p(\tilde{y}_j|t)
     \sum_{\tilde{y}_k \in Y_k}(\tilde{y}_k - t) p(\tilde{y}_k|t)  \\
&  = \sum_{t \in T}
     p(t)
    \left(\sum_{\tilde{y}_j \in Y_j} \tilde{y}_j p(\tilde{y}_j|t) - t\sum_{\tilde{y}_j \in Y_j}p(\tilde{y}_j|t)\right)
    \left(\sum_{\tilde{y}_k \in Y_k}\tilde{y}_k p(\tilde{y}_k|t) - t\sum_{\tilde{y}_k \in Y_k}p(\tilde{y}_k|t)\right) \\
&  = \sum_{t \in T} p(t)\left(t-t\right)\left(t-t\right) \\
&  = \sum_{t \in T} p(t)\cdot 0 \cdot 0 \\
&  =  0.  \\
\end{split}
\end{align}
Mit dem Kovarianzverschiebungssatz (@thm-kovarianzverschiebungssatz) und wiederum
mit Aussage (2) von @thm-eigenschaften-bezüglich-einer-testmessung folgt dann
\begin{align}
\begin{split}
\mathbb{C}(\varepsilon_j,\varepsilon_k)
= \mathbb{E}(\varepsilon_j\varepsilon_k) - \mathbb{E}(\varepsilon_j)\mathbb{E}(\varepsilon_k)
= 0 - 0\cdot 0
= 0
\end{split}
\end{align}
\noindent (4) Mit dem Kovarianzverschiebungssatz (@thm-kovarianzverschiebungssatz)
und Aussage (2) von @thm-eigenschaften-bezüglich-einer-testmessung gilt
\begin{align}
\begin{split}
\mathbb{C}(\tau,\varepsilon_k)
& = \mathbb{E}(\tau\varepsilon_k)  - \mathbb{E}(\tau)\mathbb{E}(\varepsilon_k) \\
& = \mathbb{E}(\tau\varepsilon_k)  - \mathbb{E}(\tau)\cdot 0 \\
& = \mathbb{E}(\tau(y_k - \tau)) \\
& = \sum_{t \in T}
    \sum_{\tilde{y}_k \in Y_k}
    t(\tilde{y}_k - t)
    p(t)p(\tilde{y}_k|t) \\
& = \sum_{t \in T} t p(t)
    \sum_{\tilde{y}_k \in Y_k}(\tilde{y}_k - t)
    p(\tilde{y}_k|t) \\
& = \sum_{t \in T} t  p(t)
    \left(\sum_{\tilde{y}_k \in Y_k}\tilde{y}_k p(\tilde{y}_k|t) - t \sum_{\tilde{y}_k \in Y_k}p(\tilde{y}_k|t)\right)\\
& = \sum_{t \in T} t  p(t) \left(t - t\right)\\
& = \sum_{t \in T} t  p(t) \cdot 0\\
& = 0. \\
\end{split}
\end{align}

\noindent (5) Wir halten zunächst fest, dass mit Aussage (2) des Theorems neben
 $\mathbb{C}(\tau,\varepsilon_k)=0$ durch Austausch des Index und der Symmetrie der Kovarianz auch
\begin{equation}
\mathbb{C}(\tau,\varepsilon_j) = \mathbb{C}(\varepsilon_j, \tau) = 0
\end{equation}
gilt. Mit dem Theorem zur Kovarianz bei paarweiser Addition von Zufallsvariablen
(@thm-kovarianz-bei-paarweiser-addition-von-zufallsvariablen) und Aussagen (3) und
(4) des vorliegenden Theorems gilt dann
\begin{align}
\begin{split}
\mathbb{C}(y_j,y_k)
& = \mathbb{C}(\tau + \varepsilon_j,\tau + \varepsilon_k) \\
& = \mathbb{C}(\tau ,\tau)      +
    \mathbb{C}(\tau ,\varepsilon_k)    +
    \mathbb{C}(\varepsilon_j,\tau)     +
    \mathbb{C}(\varepsilon_j,\varepsilon_k)               \\
& = \mathbb{C}(\tau,\tau) + 0 + 0 + 0       \\
& = \mathbb{C}(\tau,\tau)                   \\
& = \mathbb{V}(\tau).
\end{split}
\end{align}
:::

Aussage (1) von @thm-eigenschaften-des-modells-paralleler-testmessungen-bezueglich-zweier-testmessungen
besagt, dass bei Paralleltestmessungen alle Erwartungswerte der beobachteten Werte
identisch sind und Aussage (2) des Theorems besagt, dass bei Paralleltestmessungen
alle Varianzen der beobachteten Werte identisch sind. Die Aussagen (3) und (4)
von @thm-eigenschaften-des-modells-paralleler-testmessungen-bezueglich-zweier-testmessungen
sind analog zu den lokalen Unkorreliertheitseigenschaften des Modells multipler Testmessungen.
Aussage (5) schließlich besagt insbesondere, dass $\mathbb{C}(y_{ij},y_{ik})$ für beliebige $j$
und $k$ identisch zu $\mathbb{V}(\tau_{i})$ sind.

**Beispiel**

Wir betrachten den Fall zweier Testmessungen $j = 1,2$ im Modell paralleler
Testmessungen. Für  $i = 1,...,n$ seien
\begin{equation}
\mathbb{P}(\tau_{i}) =  N(1,1)
\mbox{ und }
\mathbb{P}(y_{i1}|\tau_{i}) := \mathbb{P}(y_{i2}|\tau_{i}) :=  N(\tau_{i},1)
\end{equation}
Für Person $i$ gibt es also nur eine True-Score Zufallsvariable für alle Testmessungen
und die Propensitätsverteilungen unterscheiden sich zwischen Testmessungen nicht.

\tiny
```{r, echo = TRUE}
n           = 1e5                               # Personenanzahl
m           = 2                                 # Testmessungsanzahl
T           = matrix(rep(NaN, n)  , nrow = n)   # Wahrer Wert Array
Y           = matrix(rep(NaN, n*m), nrow = n)   # Beobachteter Wert Array
E           = matrix(rep(NaN, n*m), nrow = n)   # Messfehler Array
for(i in 1:n){                                  # Personeniterationen
    T[i]  = rnorm(1,1,1)                        # Wahrer Wert Realisierung für j = 1,2
    for(j in 1:m){                              # Testmessungsiterationen
        Y[i,j]  = rnorm(1,T[i],1)               # Beobachteter Wert Realisierung f
        E[i,j]  = Y[i,j] - T[i]}}               # Messfehler Realisierung
e_hat_o1_o2 = apply(Y, 2, mean)                 # Erwartungswertschätzung Beobachteter Wert 1, Beobachteter Wert 2
v_hat_o1_o2 = apply(Y, 2, var)                  # Varianzschätzung Beobachteter Wert 1, Beobachteter Wert 2
c_hat_e1_e2 = cov(E[,1],E[,2])                  # Kovarianzschätzung Messfehler 1, Messfehler 2
c_hat_t_e2  = cov(T    ,E[,2])                  # Kovarianzschätzung Wahrer Wert 1, Messfehler 2
c_hat_y1_y2 = cov(Y[,1],Y[,2])                  # Kovarianzschätzung Beobachteter Wert 1, Beobachteter Wert 2
v_hat_t     = var(T)                            # Varianzschätzung Wahrer Wert
```
\normalsize

@fig-normalverteilungsbeispiel-3 visualisiert 500 der so generierten Zufallsvariablenrealisierungen
und dokumentiert die resultierenden Kovarianzschätzer. @fig-normalverteilungsbeispiel-3 A
zeigt die Unkorrelierheit der Messfehler bezüglich zweier paralleler Testmessungen (Aussage (3) von
von @thm-eigenschaften-des-modells-paralleler-testmessungen-bezueglich-zweier-testmessungen),
@fig-normalverteilungsbeispiel-3 B zeigt die Unkorrelierheit des wahren Wertes und
des Messfehlers bezüglich zweier paralleler Testmessungen (Aussage (4) von
@thm-eigenschaften-des-modells-paralleler-testmessungen-bezueglich-zweier-testmessungen)
und @fig-normalverteilungsbeispiel-3 C zeigt die durch die identischen wahren Werte
induzierte Korrelation der beobachteten Werten zweier paralleler Testmessungen.

```{r, echo = FALSE, eval = FALSE}
library(latex2exp)
library(mvtnorm)
pdf(
file        =  "./_figures/903-normalverteilungsbeispiel-3.pdf",
width       = 12,
height      = 4)
par(
family      = "sans",
mfcol       = c(1,3),
pty         = "s",
bty         = "l",
lwd         = 1,
las         = 1,
mgp         = c(2,1,0),
xaxs        = "i",
yaxs        = "i",
cex         = 1,
font.main   = 1,
cex.main    = 1)
nsamp       = 500

# Gemeinsame Verteilung der Messfehler
plot(
E[1:nsamp,1],
E[1:nsamp,2],
pch         = 21,
col         = "white",
bg          = "gray60",
xlab        = TeX("$\\epsilon_{i1}$"),
ylab        = TeX("$\\epsilon_{i2}$"),
xlim        = c(-4,6),
ylim        = c(-4,6),
cex         = 1,
main        = TeX(paste0("$\\hat{C}(\\epsilon_{i1}, \\epsilon_{i2}) = ", round(c_hat_e1_e2,3), "$")))
mtext(LETTERS[1], adj=1, line=2, cex = 1.5, at = -7)

# Gemeinsame Verteilung von wahrem Wert und Messfehler
plot(
T[1:nsamp,1],
E[1:nsamp,2],
pch         = 21,
col         = "white",
bg          = "gray60",
xlab        = TeX("$\\tau_{i}$"),
ylab        = TeX("$\\epsilon_{i2}$"),
xlim        = c(-4,6),
ylim        = c(-4,6),
cex         = 1,
main        = TeX(paste0("$\\hat{C}(\\tau_{i}, \\epsilon_{i2}) = ", round(c_hat_t_e2,3), "$")))
mtext(LETTERS[2], adj=1, line=2, cex = 1.5, at = -7)

# Gemeinsame Verteilung der beobachteten Werte
plot(
Y[1:nsamp,1],
Y[1:nsamp,2],
pch         = 21,
col         = "white",
bg          = "gray60",
xlab        = TeX("$y_{i1}$"),
ylab        = TeX("$y_{i2}$"),
xlim        = c(-4,6),
ylim        = c(-4,6),
cex         = 1,
main        = TeX(paste0("$\\hat{C}(y_{i1}, y_{i2}) = ", round(c_hat_y1_y2,3), "$")))
mtext(LETTERS[3], adj=1, line=2, cex = 1.5, at = -7)
dev.off()
```

![Normalverteilungsbeispiel bezüglich zweier paralleler Testmessungen.](./_figures/903-normalverteilungsbeispiel-3){#fig-normalverteilungsbeispiel-3 fig-align="center" width=100%}


## Reliabilität {#sec-reliabilität}

Die *Reliabilität* einer Testmessung ist das zentrale Konzept der Klassischen Testtheorie.
Wir folgen hier dem Ansatz nach @lord1968, wonach die Reliabilität
einer Testmessung als quadrierte Korrelation von beobachtetem und wahrem Wert definiert
ist. Basierend auf den Eigenschaften des Modells multipler Testmessungen ergeben
sich dann verschiedene Möglichkeiten, diese Korrelation darzustellen und damit
verschiedene Möglichkeiten, die Reliabilität einer Testmessung zu interpretieren.
Allerdings ergibt sich dabei keine Möglichkeit, die Reliabilität von Testmessungen
empirisch zu messen. Zentral ist dann die Übertragung des Konzepts der Reliabilität
in das Modell paralleler Testmessungen. Die so definierte *Paralleltestreliabilität*
ist dann empirisch schätzbar.

### Reliabilität einer Testmessung {#sec-reliabilität-einer-testmessung}

Wir beginnen zunächst mit der Definition der Reliabilität einer Testmessung im
Modell multipler Testmessungen.

:::{#def-reliabilität-einer-testmessung}
## Reliabilität einer Testmessung

Gegeben sei das Modell multipler Testmessungen für eine beliebige Testmessung $j$ mit $1 \le j \le m$,
\begin{equation}
\mathbb{P}(\tau_{1j},y_{1j}, ..., \tau_{nj}, y_{nj})
:= \prod_{i=1}^n \mathbb{P}(\tau_{ij},y_{ij})
:= \prod_{i=1}^n \mathbb{P}(y_{ij}|\tau_{ij})\mathbb{P}(\tau_{ij})
\end{equation}
wobei nach Definition des Modells gilt, dass
\begin{equation}
\mathbb{P}(\tau_{1j},y_{1j}) = \cdots = \mathbb{P}(\tau_{nj},y_{nj}).
\end{equation}
Die *Reliabilität der Testmessung $j$* ist dann definiert als
\begin{equation}
\mbox{R}_j := \rho(y_{ij},\tau_{ij})^2 \mbox{ für ein beliebiges } 1 \le i \le n.
\end{equation}
:::

Vor dem Hintergrund des vereinfachten Modells der Klassischen Testtheorie
@def-vereinfachtes-modell-der-klassischen-testtheorie schreibt man auch
\begin{equation}
\mbox{R} = \rho(y,\tau)^2.
\end{equation}
Per Definition ist die Reliabilität einer Testmessung also die quadrierte Korrelation
von beobachtetem und wahrem Wert. Mit
\begin{equation}
-1 \le \rho(y_{ij},\tau_{ij})\le 1
\end{equation}
folgt direkt, dass für die Reliabilität einer Testmessung gilt, dass
\begin{equation}
0 \le \mbox{R}_j \le 1
\end{equation}
Die Aussage $\mbox{R}_j = 0$ impliziert dann $\rho(y_{ij},\tau_{ij}) = 0$, also
die linear-affine Unabhängigkeit von beobachtetem und wahrem Wert, und damit den Umstand,
dass der beobachtete Wert hinsichtlich des wahren Werts nicht aussagekräftig ist.
$\mbox{R}_j= 1$ dagegen impliziert $\rho(y_{ij},\tau_{ij}) = \pm 1$, also die deterministische
linear-affine Abhängigkeit von beobachtetem und wahrem Wert und damit, dass der
beobachtete Wert hinsichtlich des wahren Werts vollständig aussagekräftig ist.

Folgendes Theorem zeigt weitere Möglichkeiten auf, die Reliabilität einer Testmessung
äquivalent zu formulieren und damit zu interpretieren.

:::{#thm-eigenschaften-der-reliabilität-einer-testmessung}
## Eigenschaften der Reliabilität einer Testmessung

Gegeben sei das Modell multipler Testmessungen für eine beliebige Testmessung $j$ mit $1 \le j \le m$,
\begin{equation}
\mathbb{P}(\tau_{1j},y_{1j}, ..., \tau_{nj}, y_{nj})
:= \prod_{i=1}^n \mathbb{P}(y_{ij}|\tau_{ij})\mathbb{P}(\tau_{ij}).
\end{equation}
Dann gelten für die Reliabilität $\mbox{R}_j$ der Testmessung $j$, dass

(1) $\mbox{R}_j = \frac{\mathbb{V}(\tau_{ij})}{\mathbb{V}(y_{ij})}$
(2) $\mbox{R}_j = 1 - \frac{\mathbb{V}(\varepsilon_{ij})}{\mathbb{V}(y_{ij})}$

:::

:::{.proof}

\noindent (1) Mit Aussage (5) von @thm-eigenschaften-bezüglich-einer-testmessung gilt
\begin{equation}
\mbox{R}_j
= \rho(y_{ij},\tau_{ij})^2
= \left(\frac{\mathbb{C}(y_{ij},\tau_{ij})}{\mathbb{S}(y_{ij})\mathbb{S}(\tau_{ij})}\right)^2
= \frac{\mathbb{C}(y_{ij},\tau_{ij})^2}{\mathbb{V}(y_{ij})\mathbb{V}(\tau_{ij})}
= \frac{\mathbb{V}(\tau_{ij})^2}{\mathbb{V}(y_{ij})\mathbb{V}(\tau_{ij})}
= \frac{\mathbb{V}(\tau_{ij})}{\mathbb{V}(y_{ij})}.
\end{equation}

\noindent (2) Mit Aussage (4) von @thm-eigenschaften-bezüglich-einer-testmessung
gilt dann weiter
\begin{equation}
\mbox{R}_j
= \frac{\mathbb{V}(\tau_{ij})}{\mathbb{V}(y_{ij})}
= \frac{\mathbb{V}(y_{ij})-\mathbb{V}(\varepsilon_{ij})}{\mathbb{V}(y_{ij})}
= \frac{\mathbb{V}(y_{ij})}{\mathbb{V}(y_{ij})} - \frac{\mathbb{V}(\varepsilon_{ij})}{\mathbb{V}(y_{ij})}
= 1 - \frac{\mathbb{V}(\varepsilon_{ij})}{\mathbb{V}(y_{ij})}.
\end{equation}
:::

Da $\tau_{ij}$ und $\varepsilon_{ij}$ weiterhin latent und damit nur indirekt beobachtbar
sind, sind die Darstellungen nach @thm-eigenschaften-der-reliabilität-einer-testmessung
nur von theoretischem Interesse. Die erste Aussage besagt dabei insbesondere, dass
die Reliabilität einer Testmessung der Anteil der Varianz der wahren Werte an der
Varianz der beobachteten Werte ist,
\begin{equation}
\mbox{R}_j = \frac{\mathbb{V}(\tau_{ij})}{\mathbb{V}(y_{ij})} = \frac{\mathbb{V}(\tau_{ij})}{\mathbb{V}(\tau_{ij}) + \mathbb{V}(\varepsilon_{ij})}.
\end{equation}
Gilt dabei, dass $\mathbb{V}(\tau_{ij}) = 0$, so ist auch $\mbox{R}_j = 0$,
ist dagegen $\mathbb{V}(\varepsilon_{ij}) = 0$ so ist $\mbox{R}_j = 1$. Eine Reliabilität
$\mbox{R}_j > 0$ impliziert also immer eine von Null verschiedene Varianz der wahren Werte.

### Paralleltestreliabilität {#sec-paralleltestreliabilität}

Um das Konzept der Reliabilität nun anhand empirischer Daten von beobachteten Werten
schätzbar zu machen, bedarf es seiner Übertragung in das Modell paralleler Testmessungen.
Wir definieren daher zunächst explizit die Reliabilität einer Paralleltestmessung.

:::{#def-reliabilität-einer-paralleltestmessung}
## Reliabilität einer Paralleltestmessung

Gegeben sei das Modell paralleler Testmessungen für eine beliebige Testmessung $j$ mit $1 \le j \le m$,
\begin{equation}
\mathbb{P}(\tau_{1},y_{1j}, ..., \tau_{n},y_{nj})
:= \prod_{i=1}^n \mathbb{P}(\tau_i, y_{ij})
= \prod_{i=1}^n \mathbb{P}(\tau_i)\mathbb{P}(y_{ij}|\tau_i)
\end{equation}
wobei nach Definition des Modells gilt, dass
\begin{equation}
\mathbb{P}(\tau_{1},y_{1j}) = \cdots = \mathbb{P}(\tau_{n},y_{nj}).
\end{equation}
Die *Reliabilität der Paralleltestmessung $j$* ist dann definiert als
\begin{equation}
\mbox{R}_j := \rho(y_{ij},\tau_{i})^2 \mbox{ für ein beliebiges } 1 \le i \le n.
\end{equation}
:::

Vor dem Hintergrund des vereinfachten Modells der Klassischen Testtheorie
(@def-vereinfachtes-modell-der-klassischen-testtheorie) schreibt man auch hier
\begin{equation}
\mbox{R}=\rho(y,\tau)^2.
\end{equation}
Praktisch bedeutsam ist nun folgendes Theorem.

:::{#thm-paralleltestreliabilität}
## Paralleltestreliabilität

Gegeben sei das Modell paralleler Testmessungen
\begin{equation}
\mathbb{P}(\tau_{1},y_{1j}, ..., \tau_{n},y_{nj})
:= \prod_{i=1}^n \mathbb{P}(\tau_i, y_{ij})
= \prod_{i=1}^n \mathbb{P}(\tau_i)\mathbb{P}(y_{ij}|\tau_i)
\end{equation}
Dann gelten

(1) $\mbox{R}_j = \frac{\mathbb{V}(\tau_{i})}{\mathbb{V}(y_{ij})}$ für alle $1 \le j \le m$.
(2) $\mbox{R}_j = 1 - \frac{\mathbb{V}(\varepsilon_{ij})}{\mathbb{V}(y_{ij})}$ für alle $1 \le j \le m$.
(3) $\mbox{R}_j = \rho(y_{ij},y_{ik}) = \mbox{R}_k$ für alle $1 \le j,k \le m$.

:::

:::{.proof}

\noindent (1) Mit Aussage (5) von @thm-eigenschaften-bezüglich-einer-testmessung gilt
\begin{equation}
\mbox{R}_j
= \rho(y_{ij},\tau_{i})^2
= \left(\frac{\mathbb{C}(y_{ij},\tau_{i})}{\mathbb{S}(y_{ij})\mathbb{S}(\tau_{i})}\right)^2
= \frac{\mathbb{C}(y_{ij},\tau_{i})^2}{\mathbb{V}(y_{ij})\mathbb{V}(\tau_{i})}
= \frac{\mathbb{V}(\tau_{i})^2}{\mathbb{V}(y_{ij})\mathbb{V}(\tau_{i})}
= \frac{\mathbb{V}(\tau_{i})}{\mathbb{V}(y_{ij})}.
\end{equation}
\noindent (2) Mit Aussage (4) von @thm-eigenschaften-bezüglich-einer-testmessung gilt dann weiter
\begin{equation}
\mbox{R}_j
= \frac{\mathbb{V}(\tau_{i})}{\mathbb{V}(y_{ij})}
= \frac{\mathbb{V}(y_{ij})-\mathbb{V}(\varepsilon_{ij})}{\mathbb{V}(y_{ij})}
= \frac{\mathbb{V}(y_{ij})}{\mathbb{V}(y_{ij})} - \frac{\mathbb{V}(\varepsilon_{ij})}{\mathbb{V}(y_{ij})}
= 1 - \frac{\mathbb{V}(\varepsilon_{ij})}{\mathbb{V}(y_{ij})}.
\end{equation}
\noindent (3) Mit Aussagen (2) und (5) von @thm-eigenschaften-bezüglich-zweier-testmessungen
gilt dann weiter
\begin{equation}
\mbox{R}_j
= \frac{\mathbb{V}(\tau_{i})}{\mathbb{V}(y_{ij})}
= \frac{\mathbb{C}(y_{ij},y_{ik})}{\sqrt{\mathbb{V}(y_{ij})}\sqrt{\mathbb{V}(y_{ij})}}
= \frac{\mathbb{C}(y_{ij},y_{ik})}{\sqrt{\mathbb{V}(y_{ij})}\sqrt{\mathbb{V}(y_{ik})}}
= \rho(y_{ij},y_{ik})
\end{equation}
und dass ebenso
\begin{equation}
\mbox{R}_k
= \frac{\mathbb{V}(\tau_{i})}{\mathbb{V}(y_{ik})}
= \frac{\mathbb{C}(y_{ij},y_{ik})}{\sqrt{\mathbb{V}(y_{ik})}\sqrt{\mathbb{V}(y_{ik})}}
= \frac{\mathbb{C}(y_{ij},y_{ik})}{\sqrt{\mathbb{V}(y_{ij})}\sqrt{\mathbb{V}(y_{ik})}}
= \rho(y_{ij},y_{ik}).
\end{equation}
:::

Aussagen (1) und (2) von @thm-paralleltestreliabilität sind analog zu den Aussagen
von  @thm-eigenschaften-der-reliabilität-einer-testmessung. Aussage (3) von
@thm-paralleltestreliabilität begründet das praktische Vorgehen zur
Reliabilitätsschätzung mithilfe von Parallel- oder Retestverfahren. Zur Bestimmung
der Reliabilität eines Tests nutzt man entsprechend eine Schätzung der Korrelation
zweier paralleler Testmessungen und die Klassische Testtheorie begründet dieses Vorgehen
vor der Annahme von latenten wahren Werten und Messfehlern. Vereinfacht wird Aussage (3)
von @thm-paralleltestreliabilität oft dadurch ausgedrückt, dass man sagt, dass "die
Korrelation paralleler Testmessungen gleich ihrer Reliabilität ist".


### Beispiel {-}

Wir betrachten den Fall zweier Testmessungen $j = 1,2$ im Modell paralleler Testmessungen.
Für  alle $i = 1,...,n$ seien, wobei wir der notationellen Einfachheit halber auf das
$i$ Subskript verzichten wollen,
\begin{equation}
p(t) =  N(t; 0,\sigma_\tau^2)
\mbox{ und }
p(\tilde{y}_1|t) :=  N(\tilde{y}_1; t,\sigma_{\varepsilon}^2) \mbox{ und } p(\tilde{y}_2|t) :=  N(\tilde{y}_2; t,\sigma_{\varepsilon}^2)
\end{equation}
Für Person $i$ gibt es also nur eine Zufallsvariable für den wahren Wert für alle Testmessungen
und die Propensitätsverteilungen unterscheiden sich zwischen Testmessungen nicht.
Dann gilt zunächst mit dem Theorem zu gemeinsamen Normalverteilungen (@thm-gemeinsame-normalverteilungen)
mit $A := 1$ und $b := 0$
\begin{equation}
p(t)p(\tilde{y}_1|t)
= p(t,\tilde{y}_1)
= N\left(
\begin{pmatrix} t \\ \tilde{y}_1 \end{pmatrix};
\begin{pmatrix} \mu_{\tau} \\ \mu_\tau \end{pmatrix},
\begin{pmatrix} \sigma_{\tau}^2 & \sigma_{\tau}^2  \\  \sigma_{\tau}^2  & \sigma_{\tau}^2 + \sigma_{\varepsilon}^2  \end{pmatrix}
\right)
\end{equation}
und weiterhin mit $A := \begin{pmatrix} 1 & 0\end{pmatrix}$ und $b := 0$
\begin{equation}
p(t,\tilde{y}_1)p(\tilde{y}_2|t)
= p(t,\tilde{y}_1,\tilde{y}_2)
= N\left(
\begin{pmatrix} t  \\ \tilde{y}_1 \\ \tilde{y}_2 \end{pmatrix};
\begin{pmatrix} \mu_\tau \\ \mu_\tau \\ \mu_\tau \\ \end{pmatrix},
\begin{pmatrix}
\sigma_{\tau}^2  & \sigma_{\tau}^2                      & \sigma_{\tau}^2                   \\
\sigma_{\tau}^2  & \sigma_{\tau}^2 + \sigma_{\varepsilon}^2    & \sigma_{\tau}^2                   \\
\sigma_{\tau}^2  & \sigma_{\tau}^2                      & \sigma_{\tau}^2 + \sigma_{\varepsilon}^2
\end{pmatrix}
\right)
\end{equation}
Damit gilt dann durch Ablesen am Kovarianzmatrixparameter von $p(t,\tilde{y}_1,\tilde{y}_2)$, dass
\begin{equation}
\rho(y_1, y_2)
= \frac{\mathbb{C}(y_1, y_2)}{\sqrt{\mathbb{V}(y_1)}\sqrt{\mathbb{V}(y_2)}}
= \frac{\sigma_{\tau}^2}{\sqrt{\sigma_{\tau}^2 + \sigma_{\varepsilon}^2}\sqrt{\sigma_{\tau}^2 + \sigma_{\varepsilon}^2}}
= \frac{\sigma_{\tau}^2}{\sigma_{\tau}^2 + \sigma_{\varepsilon}^2}.
\end{equation}
Insbesondere gilt also auch für $j = 1,2$
\begin{equation}
\mbox{R}_j
= \rho(y_j,\tau)^2
= \left(\frac{\mathbb{C}(y_j,\tau)}{\mathbb{S}(y_j)\mathbb{S}(\tau)}\right)^2
= \frac{\mathbb{C}(y_j,\tau)^2}{\mathbb{V}(y_j)\mathbb{V}(\tau)}
= \frac{\left(\sigma_\tau^2\right)^2}{(\sigma_{\tau}^2 + \sigma_{\varepsilon}^2)\sigma_\tau^2}
= \frac{\sigma_\tau^2}{\sigma_{\tau}^2 + \sigma_{\varepsilon}^2}
= \rho(y_1, y_2).
\end{equation}
Gilt also beispielsweise $\sigma_{\tau}^2 := 1.0$ und  $\sigma_{\varepsilon}^2 := 0.2$,
so ergibt sich für die Paralleltestreliabilität
\begin{equation}
\mbox{R}_j = \rho(y_j,\tau)^2 = \rho(y_1, y_2) = \frac{1.0}{1.0 + 0.2} \approx 0.83.
\end{equation}

### Schätzung der Paralleltestreliabilität {#sec-schätzung-der-paralleltestreliabiliät}

Wie üblich wird die Korrelation zweier paralleler Testmessungen in der Anwendung
durch eine Stichprobenkorrelation geschätzt. Wir formulieren dies für das vorliegende
Szenario mithilfe folgender Definition.

:::{#def-paralleltestreliabilitätsschätzer}
## Paralleltestreliabilitätsschätzer

Gegeben sei das Modell paralleler Testmessungen für $n$ Personen und zwei Testmessungen $j = 1,2$,
\begin{equation}
\mathbb{P}(\tau_1,y_{11},y_{12},...,\tau_n,y_{n1},y_{n2}) =
\prod_{i=1}^n\mathbb{P}(\tau_i)\mathbb{P}(y_{i1}|\tau_i)\mathbb{P}(y_{i2}|\tau_i).
\end{equation}
Dann wird der  mit den Stichprobenmitteln
\begin{equation}
\bar{y}_1 := \frac{1}{n}\sum_{i=1}^n y_{i1}
\mbox{ und }
\bar{y}_2 := \frac{1}{n}\sum_{i=1}^n y_{i2}
\end{equation}
definierte Stichprobenkorrelationskoeffizient
\begin{equation}
r_{12}:= \frac{\frac{1}{n-1}\sum_{i=1}^n(y_{i1} - \bar{y}_1)(y_{i2} - \bar{y}_2)}{\sqrt{\frac{1}{n-1}\sum_{i=1}^n (y_{i1} - \bar{y}_1)^2}\sqrt{\frac{1}{n-1}\sum_{i=1}^n (y_{i2} - \bar{y}_2)^2}}
\end{equation}
*Paralleltestreliabilitätsschätzer* genannt.
:::

### Beispiel {-}

Bekanntlich bietet **R**  mit der `cor()` Funktion eine Möglichkeit,
Stichprobenkorrelationskoeffizienten zu berechnen. Wir demonstrieren dies an
einem Simulationsbeispiel. Dazu seien
\begin{equation}
p(t_i) =  N(t_i; 0,\sigma_\tau^2)
\mbox{ und }
p(y_{ij}|t_i) :=  N(y_{ij}; t_i,\sigma_{\varepsilon}^2)
\end{equation}
für $j = 1,2$ mit $\sigma_\tau^2 := 1.0$ und $\sigma_{\varepsilon}^2 := 0.2$  für $i = 1,...,30$.
Die wahre, aber unbekannte, Paralleltestreliabilität ergibt sich hier zu
\begin{equation}
R_{12} = \frac{1.0}{1.0 + 0.2} \approx 0.833.
\end{equation}
Anhand von $n = 30$ simulierten Datenpunkten wird diese in folgender Simulation
als $r_{12} = 0.857$ geschätzt.

\tiny
```{r, echo = TRUE}
set.seed(1)
n           = 30                                                        # Personenanzahl
m           = 2                                                         # Testmessungsanzahl
sigsqr_tau  = 1                                                         # Wahrer Wert Varianz
sigsqr_eps  = .2                                                        # Beobachteter Wert Varianz
R_12        = sigsqr_tau/(sigsqr_tau+sigsqr_eps)                        # Paralleltestreliabilität
T           = matrix(rep(NaN, n)  , nrow = n)                           # Wahrer Wert Array
Y           = matrix(rep(NaN, n*m), nrow = n)                           # Beobachteter Wert Array
E           = matrix(rep(NaN, n*m), nrow = n)                           # Messfehler Array
for(i in 1:n){                                                          # Personeniterationen
    T[i]  = rnorm(1,1,sqrt(sigsqr_tau))                                 # Wahrer Wert Realisierung für j = 1,2
    for(j in 1:m){                                                      # Testmessungsiterationen
        Y[i,j]  = rnorm(1,T[i],sqrt(sigsqr_eps))                        # Beobachteter Wert Realisierung
        E[i,j]  = Y[i,j] - T[i]}}                                       # Messfehler Realisierung
r_12      = cor(Y[,1],Y[,2])                                            # Paralleltestreliabilitätsschätzer
cat("Paralleltestreliabilität R_12            : ", round(R_12,4),       # Ausgabe w.a.u. Paralleltestreliabilität
    "\nParalleltestreliabilitätsschätzer  r_12 : ",  round(r_12,4))    # Ausgabe geschätzte Paralleltestreliabilität
```
\normalsize

Um neben einem Punktschätzer auch ein Konfidenzintervall für die Paralleltestreliabilät anzugeben,
ist eine Annahme zur empirischen Verteilung des Reliabilitätsschätzers erforderlich. Dazu
nutzt man üblicherweise folgende Aussage zur asymptotischen Verteilung einer Stichprobenkorrelation.

:::{#thm-approximative-verteilung-der-fishertransformation-einer-stichprobenkorrelation}

## Approximative Verteilung der Fishertransformation einer Stichprobenkorrelation
Gegeben sei eine Stichprobe $(y_{11},y_{12}),...,(y_{n1},y_{n2}) \sim \mathbb{P}(y_1,y_2)$
von Beobachtungen zweier Zufallsvariablen $y_1$ und $y_2$ mit Korrelation
$\rho := \rho(y_1,y_2)$ und Stichprobenkorrelation $r$. Weiterhin bezeichne
\begin{equation}
\tilde{r} := \frac{1}{2} \ln \left(\frac{1 + r}{1 - r} \right)
\end{equation}
die *Fishertransformation* von $r$. Dann ist $\tilde{r}$
asymptotisch normalverteilt mit
\begin{equation}
\tilde{r} \stackrel{a}{\sim}  N\left(\frac{1}{2}\ln\left(\frac{1+\rho}{1-\rho}\right), (n-3)^{-1} \right).
\end{equation}
:::

Wir verzichten auf einen Beweis von @thm-approximative-verteilung-der-fishertransformation-einer-stichprobenkorrelation
und verweisen für eine ausführliche Darstellung auf Kapitel 32 in @johnson1994.
@thm-approximative-verteilung-der-fishertransformation-einer-stichprobenkorrelation
bildet die Grundlage zur Konstruktion des in folgendem Theorem angegebenen approximativen
Konfidenzintervalls für eine Korrelation.

:::{#thm-approximatives-konfidenzintervall-einer-korrelation}
## Approximatives Konfidenzintervall einer Korrelation
Gegeben sei eine Stichprobe $(y_{11},y_{12}),...,(y_{n1},y_{n2}) \sim \mathbb{P}(y_1,y_2)$
von Beobachtungen zweier Zufallsvariablen $y_1$ und $y_2$ mit Korrelation $\rho$,
Stichprobenkorrelation $r$ und Fishertransformation $\tilde{r}$. Ferner sei
$\delta \in ]0,1[$ ein Konfidenzlevel und es sei
\begin{equation}
z_\delta := \phi^{-1}\left(\frac{1+\delta}{2}\right)
\end{equation}
mit der inversen KVF $\phi^{-1}$ einer standardnormalverteilten Zufallsvariable.
Schließlich seien
\begin{equation}
\tilde{r}_u := \tilde{r} - z_\delta\left(\sqrt{n - 3}\right)^{-1}
\mbox{ und }
\tilde{r}_o := \tilde{r} + z_\delta\left(\sqrt{n - 3}\right)^{-1}.
\end{equation}
Dann gilt für $n \to \infty$ für das Intervall
\begin{equation}
\kappa(r) :=
\left[
\frac{\exp(2\tilde{r}_u)- 1}{\exp(2\tilde{r}_u) + 1},
\frac{\exp(2\tilde{r}_o)- 1}{\exp(2\tilde{r}_o) + 1}
\right],
\end{equation}
dass
\begin{equation}
\mathbb{P}_{\rho}\left(\kappa(r) \ni \rho \right) = \delta.
\end{equation}
:::

:::{.proof}
Mit @thm-approximative-verteilung-der-fishertransformation-einer-stichprobenkorrelation
gilt durch $Z$-Transformation von $r$ zunächst für $n \to \infty$, dass
\begin{equation}
\tilde{r}_z := \left(\tilde{r} - \frac{1}{2}\ln\left(\frac{1+\rho}{1-\rho}\right)\right)\sqrt{(n-3)} \stackrel{a}{\sim} N(0,1)
\end{equation}
und damit asymptotisch, dass
\begin{equation}
\mathbb{P}(-z_\delta \le \tilde{r}_z \le z_\delta) = \delta.
\end{equation}
Also gilt asymptotisch auch, dass
\begin{align}
\begin{split}
\delta
& =\mathbb{P}\left(-z_\delta \le \tilde{r}_z \le z_\delta\right) \\
& = \mathbb{P}\left(-z_\delta \le \left(\tilde{r} - \frac{1}{2}\ln\left(\frac{1+\rho}{1-\rho}\right)\right)\sqrt{(n-3)} \le z_\delta\right)                                                 \\
& = \mathbb{P}\left(-z_\delta\left(\sqrt{(n-3)}\right)^{-1} \le  \tilde{r} - \frac{1}{2}\ln\left(\frac{1+\rho}{1-\rho}\right)  \le z_\delta\left(\sqrt{(n-3)}\right)^{-1}\right)            \\
& = \mathbb{P}\left(-z_\delta\left(\sqrt{(n-3)}\right)^{-1}-\tilde{r} \le - \frac{1}{2}\ln\left(\frac{1+\rho}{1-\rho}\right)   \le z_\delta\left(\sqrt{(n-3)}\right)^{-1}\right) - \tilde{r} \\
& = \mathbb{P}\left(\tilde{r} + z_\delta\left(\sqrt{(n-3)}\right)^{-1} \ge  \frac{1}{2}\ln\left(\frac{1+\rho}{1-\rho}\right) \ge \tilde{r} - z_\delta\left(\sqrt{(n-3)}\right)^{-1}\right)    \\
& = \mathbb{P}\left(2\left(\tilde{r} + z_\delta\left(\sqrt{(n-3)}\right)^{-1}\right) \ge \ln\left(\frac{1+\rho}{1-\rho}\right) \ge 2\left(\tilde{r} - z_\delta\left(\sqrt{(n-3)}\right)^{-1}\right)\right)    \\
& = \mathbb{P}\left(2\left(\tilde{r} - z_\delta\left(\sqrt{(n-3)}\right)^{-1}\right) \le \ln\left(\frac{1+\rho}{1-\rho}\right) \le 2\left(z_\delta\left(\sqrt{(n-3)}\right)^{-1}+\tilde{r}\right) \right)    \\
& = \mathbb{P}\left(2\tilde{r}_u \le \ln\left(\frac{1+\rho}{1-\rho}\right) \le 2\tilde{r}_o  \right)    \\
& = \mathbb{P}\left(\exp\left(2\tilde{r}_u\right) \le \frac{1+\rho}{1-\rho} \le \exp\left(2\tilde{r}_o\right)  \right)    \\
& = \mathbb{P}\left(\exp\left(2\tilde{r}_u\right)(1-\rho) \le 1+\rho \le \exp\left(2\tilde{r}_o\right)(1-\rho)  \right)    \\
& = \mathbb{P}\left(\exp\left(2\tilde{r}_u\right) - \exp\left(2\tilde{r}_u\right)\rho \le 1+\rho \le \exp\left(2\tilde{r}_o\right)-\exp\left(2\tilde{r}_o\right)\rho  \right)    \\
& = \mathbb{P}\left(\exp\left(2\tilde{r}_u\right) - \exp\left(2\tilde{r}_u\right)\rho - 1 \le \rho \le \exp\left(2\tilde{r}_o\right)-\exp\left(2\tilde{r}_o\right)\rho - 1  \right).    \\
\end{split}
\end{align}
Weiterhin gilt aber
\begin{align}
\begin{split}
\exp\left(2\tilde{r}_u\right) - \exp\left(2\tilde{r}_u\right)\rho - 1 & \le \rho
\\\Leftrightarrow
\exp\left(2\tilde{r}_u\right) - 1 & \le \exp\left(2\tilde{r}_u\right)\rho  + \rho
\\\Leftrightarrow
\exp\left(2\tilde{r}_u\right) - 1 & \le \left(\exp\left(2\tilde{r}_u\right) +1 \right)\rho
\\\Leftrightarrow
\frac{\exp\left(2\tilde{r}_u\right) - 1}{\exp\left(2\tilde{r}_u\right) +1} & \le \rho,
\end{split}
\end{align}
also
\begin{equation}
\delta = \mathbb{P}\left(\frac{\exp\left(2\tilde{r}_u\right) - 1}{\exp\left(2\tilde{r}_u\right) +1}  \le \rho \le \exp\left(2\tilde{r}_o\right)-\exp\left(2\tilde{r}_o\right)\rho - 1\right).
\end{equation}

Analog gilt
\begin{align}
\begin{split}
\rho & \le \exp\left(2\tilde{r}_o\right)-\exp\left(2\tilde{r}_o\right)\rho - 1
\\\Leftrightarrow
\exp\left(2\tilde{r}_o\right)\rho + \rho & \le \exp\left(2\tilde{r}_o\right)
\\\Leftrightarrow
\left(\exp\left(2\tilde{r}_o\right) + 1\right)\rho  & \le  \exp\left(2\tilde{r}_o\right) - 1
\\\Leftrightarrow
\rho & \le \frac{\exp\left(2\tilde{r}_o\right) - 1}{\exp\left(2\tilde{r}_o\right) +1}
\end{split}
\end{align}
und damit schließlich
\begin{align}
\begin{split}
\delta & =
\mathbb{P}\left(\frac{\exp\left(2\tilde{r}_u\right) - 1}{\exp\left(2\tilde{r}_u\right) +1 }
\le \rho \le
\frac{\exp\left(2\tilde{r}_o\right) - 1}{\exp\left(2\tilde{r}_o\right) +1} \right)
\\
& = \mathbb{P}
\left(
\left[
\frac{\exp(2\tilde{r}_u)- 1}{\exp(2\tilde{r}_u) + 1},
\frac{\exp(2\tilde{r}_o)- 1}{\exp(2\tilde{r}_o) + 1}
\right] \ni \rho
\right)
\\
& = \mathbb{P}_\rho\left(\kappa(r) \ni \rho \right).
\end{split}
\end{align}
:::

### Beispiel {-}

Wir demonstrieren @thm-approximative-verteilung-der-fishertransformation-einer-stichprobenkorrelation
und @thm-approximatives-konfidenzintervall-einer-korrelation mithilfe eines Simulationsbeispiels.
Dazu seien wie oben für  $i = 1,...,30$
\begin{equation}
p(t_i) :=  N(t_i; 0,\sigma_\tau^2)
\mbox{ und }
p(y_{ij}|t_i) :=  N(y_{ij}; t_i,\sigma_{\varepsilon}^2)
\end{equation}
für $j = 1,2$ mit $\sigma_\tau^2 := 1.0$ und $\sigma_{\varepsilon}^2 := 0.2$. Folgender
**R** Code generiert $10^5$ Datensätze dieses Modells und evaluiert die entsprechenden
Fisher-transformierten Stichprobenkorrelationen und Konfidenzintervalle für ein Konfidenzlevel
von $\delta = 0.95$. @fig-fisher-transformation-verteilung-konfidenzintervalle A zeigt den Vergleich
zwischen der so empirisch generierten Frequentistischen Verteilung der Fisher-transformierten
Stichprobenkorrelationen und @fig-fisher-transformation-verteilung-konfidenzintervalle B
zeigt die ersten 100 simulierten Konfidenzintervalle der Korrelation. In der vorliegenden
Simulation zeigt sich im Vergleich zur ihrer analytischen Approximation
empirisch eine leichte Verschiebung der Fisher-transformierten Stichprobenkorrelationen zu höheren Werten.
Die betrachteten Konfidenzintervalle überdecken die wahre, aber unbekannte, Korrelation
in zwei von 100 Fällen nicht.

\tiny
```{r, echo = TRUE}
set.seed(0)                                                         # Reproduzierbarkeit
nsim                = 1e5                                           # Realisierungsanzahl
n                   = 30                                            # Personenanzahl
m                   = 2                                             # Testmessungsanzahl
sigsqr_tau          = 1                                             # Wahrer Wert Varianz
sigsqr_eps          = .2                                            # Beobachteter Wert Varianz
R                   = sigsqr_tau/(sigsqr_tau+sigsqr_eps)            # Paralleltestreliabilität
delta               = 0.95                                          # Konfidenzlevel
z_delta             = qnorm((1+delta)/2)                            # Konfidenzintervallskalierungsparameter
r                   = rep(NaN, nsim)                                # Paralleltestreliabilitätsschätzer Array
r_til               = rep(NaN, nsim)                                # Fisher Transformation von r
r_til_u             = rep(NaN, nsim)                                # Unterer Konfidenzintervallparameter
r_til_o             = rep(NaN, nsim)                                # Oberer  Konfidenzintervallparameter
kappa               = matrix(rep(NaN,2*nsim), ncol= 2)              # Konfidenzintervallarray
for(s in 1:nsim){                                                   # Simulationsiterationen
    T               = matrix(rep(NaN, n)  , nrow = n)               # Wahrer Wert Array
    Y               = matrix(rep(NaN, n*m), nrow = n)               # Beobachteter Wert Array
    E               = matrix(rep(NaN, n*m), nrow = n)               # Messfehler Array
    for(i in 1:n){                                                  # Personeniterationen
        T[i]        = rnorm(1,1,sqrt(sigsqr_tau))                   # Wahrer Wert Realisierung für j = 1,2
        for(j in 1:m){                                              # Testmessungsiterationen
            Y[i,j]  = rnorm(1,T[i],sqrt(sigsqr_eps))                # Beobachteter Wert Realisierung
            E[i,j]  = Y[i,j] - T[i]}}                               # Messfehler Realisierung
    r[s]            = cor(Y[,1],Y[,2])                              # Paralleltestreliabilitätsschätzer
    r_til[s]        = 1/2*log((1+r[s])/(1-r[s]))                    # Fisher Transformation von r
    r_til_u[s]      = r_til[s] - z_delta*(1/sqrt(n-3))              # unterer Konfidenzintervallparameter
    r_til_o[s]      = r_til[s] + z_delta*(1/sqrt(n-3))              # oberer  Konfidenzintervallparameter
    kappa[s,1]      = (exp(2*r_til_u[s])-1)/(exp(2*r_til_u[s])+1)   # untere Konfidenzintervallgrenze
    kappa[s,2]      = (exp(2*r_til_o[s])-1)/(exp(2*r_til_o[s])+1)   # obere Konfidenzintervallgrenze
}
```
\normalsize

```{r, echo = FALSE, eval = FALSE}
library(latex2exp)
pdf(file    = "./_figures/903-fisher-transformation-verteilung-konfidenzintervalle.pdf",
width       = 12,
height      = 4)
layout(matrix(c(1, 1,  2, 2, 2), nrow = 1, byrow = TRUE))
par(
family      = "sans",
pty         = "m",
bty         = "l",
lwd         = 1,
las         = 1,
mgp         = c(2,1,0),
xaxs        = "i",
yaxs        = "i",
font.main   = 1,
cex         = 1,
cex.main    = 1)

# Histogramm und WDF
hist(
r_til,
breaks      = 100,
col         = "gray90",
prob        = TRUE,
xlim        = c(0.5,2.0),
xlab        = TeX("$\\tilde{r}_{12}$"),
ylab        = "",
main        = "Approximative Fishertransformationsverteilung")
r_min       = -4
r_max       = 4
r_res       = 1e3
r_space     = seq(r_min, r_max, len = r_res)
p_r         = dnorm(r_space, 1/2*log((1+R)/(1-R)),sqrt(1/(n-3)))
lines(
r_space,
p_r,
lwd         = 2,
col         = "darkorange")
mtext(LETTERS[1], adj=1, line=2, cex = 1.5, at = .3)

# Errorbarplot
ns      = 100
P_idx   = rep(NaN,ns)
P_idx[R < kappa[1:ns,1] | R > kappa[1:ns,2]] = .99
plot(
1:ns,
r[1:ns],
type    = "p",
ylim    = c(0.2,1.1),
xlim    = c(0,102),
xlab    = "Stichprobenrealisierungen",
ylab    = "",
pch     =  19,
cex     =  .5,
main    = TeX("Konfidenzintervallüberdeckung bei $R = 0.83$ und $\\delta = 0.95$"))
arrows(
x0      = 1:ns,
y0      = kappa[1:ns,1],
x1      = 1:ns,
y1      = kappa[1:ns,2],
code    = 3,
angle   = 90,
length  = 0.01,
lwd     = .7)
lines(
1:ns,
rep(R,ns),
col      = "gray80",
lty      = 1)
lines(
1:ns,
P_idx,
type    = "p",
pch     = 13,
col     = "darkorange")
mtext(LETTERS[2], adj=1, line=2, cex = 1.5, at = -8)
dev.off()
```

![**A** Simulation der Verteilung der Fisher-transformierten Stichprobenkorrelation
und ihre analytische Approximation **B** Simulation der Überdeckungswahrscheinlichkeit
des Konfidenzintervalls für die Stichprobenkorrelation bei einer wahren, aber unbekannten,
Korrelation von $R = 0.833$ und einer gewünschten Überdeckungswahrscheinlichkeit von
$\delta := 0.95$. Die Abbildung zeigt für jede Stichprobenrealisierung das Konfidenzintervall
und die entsprechende Stichprobenkorrelation In der vorliegenden Simulation überdecken die
Konfidenzintervalle die durch eine graue Linie eingezeichnete immer gleiche
wahren, aber unbekannten, Korrelation $R := 0.833$ in 98 von 100 Fällen.
Die Stichprobenrealisierungen, für die dies nicht der Fall ist, sind mit einem orangen
Kreis markiert.](./_figures/903-fisher-transformation-verteilung-konfidenzintervalle){#fig-fisher-transformation-verteilung-konfidenzintervalle fig-align="center" width=100%}

## Interne Konsistenz {#sec-interne-konsistenz}

### $m$-Komponententestmodelle {#sec-m-komponententestmodelle}

In den vorherigen Abschnitten bezeichnete $y_{ij}$ die Zufallsvariable zur
Modellierung des beobachteten Werts der $j$ten Testmessung der $i$ten Person,
wobei wir das Vorliegen von $m$ Testmessungen von $n$ Personen angenommen haben.
Wir haben dabei aber zunächst offen gelassen, ob mit der *$j$ten Testmessung* das
summative Ergebnis eines Tests oder das Ergebnis ein einzelnes Testitems gemeint
ist, um die Theorie für beide Anwendungsfälle zu entwickeln. Als Grundlage
der Bestimmung der internen Konsistenz eines Tests identifizieren wir in diesem
Abschnitt nun die $j$te Testmessung mit dem $j$ten Item eines Tests. $y_{ij}$
bezeichnet also im Folgenden die Zufallsvariable zur Modellierung des Beobachteten
Werts des $j$ten Items der $i$ten Person in einem Test, wobei  wir weiterhin $m$
Items und $n$ Personen annehmen. Weiterhin  gehen wir in diesem Zusammenhang davon aus,
dass für jede Person ein *Gesamt-Beobachteter-Wert* durch Summation über die Items
eines Tests gebildet wird. Die Zufallsvariable zur Modellierung dieses
Gesamt-Beobachteten-Werts bezeichnen wir mit
\begin{equation}
y_i := \sum_{j=1}^m y_{ij}.
\end{equation}
Wir fassen diese Vorüberlegungen in folgender Definition des *$m$-Komponententestmodells*
zusammen.

:::{#def-m-komponententestmodell}
## $m$-Komponententestmodell

Gegeben sei das Modell multipler Testmessungen für $i = 1,...,n$ Personen und
$j = 1,...,m$ Testmessungen. Für $i = 1,...,n$ seien

* $y_i      := \sum_{j=1}^m y_{ij}$ die *Summe der beobachteten Werte* und
* $\tau_i   := \sum_{j=1}^m \tau_{ij}$ die *Summe der wahren Werte*.

Dann heißt die gemeinsame Verteilung der $y_i$ und $\tau_i$ für $i = 1,...n$
mit der Faktorisierungseigenschaft
\begin{equation}
\mathbb{P}(\tau_1,...,\tau_n,y_1,...,y_n)
:= \prod_{i=1}^n \mathbb{P}(\tau_i,y_i)
= \prod_{i=1}^n \mathbb{P}(y_i|\tau_i)\mathbb{P}(\tau_i)
\end{equation}
*das $m$-Komponententestmodell*, wenn gilt dass
\begin{equation}
\mathbb{P}(\tau_1,y_1) = \cdots = \mathbb{P}(\tau_n,y_n).
\end{equation}
:::

Zum Verständnis dazu, wie Cronbach's $\alpha$ die interne Konsistenz eines Tests
misst, bietet es sich zunächst an, für das $m$-Komponententestmodell die Reliabilität
im Sinne der Formulierung von Aussage (1) in @thm-eigenschaften-der-reliabilität-einer-testmessung
zu definieren.

:::{#def-reliabilität-von-m-komponententestmodellen}
## Reliabilität von $m$-Komponententestmodellen

Gegeben sei ein $m$-Komponententestmodell mit der Summe der beobachteten Werte $y_i$
und der Summe der wahren Werte $\tau_i$ für $i = 1,...,n$ Personen. Dann ist die
Reliabilität des Modells definiert als
\begin{equation}
\mbox{R} := \frac{\mathbb{V}(\tau_i)}{\mathbb{V}(y_i)} \mbox{ für ein beliebiges } 1 \le i \le n.
\end{equation}
:::

### Cronbach's $\alpha$ {#sec-cronbachs-alpha}

Vor dem Hintergrund des $m$-Komponentenmodells definieren wir *Cronbach's $\alpha$* wie folgt.

:::{#def-cronbachs-alpha}
## Cronbach's $\alpha$

Gegeben sei ein $m$-Komponententestmodell. Dann heißt
\begin{equation}
\alpha := \frac{m}{m-1}\left(1 - \frac{\sum_{j=1}^m \mathbb{V}(y_{ij})}{\mathbb{V}(y_i)}\right)
\end{equation}
*Cronbach's $\alpha$* oder *Koeffizient $\alpha$*.
:::

Man beachte, dass in @def-cronbachs-alpha $\mathbb{V}(y_{ij})$ die Varianzen
der beobachteten Werte für Personen und Items und $\mathbb{V}(y_i)$ die Varianzen der
Summen der beobachteten Werte für Personen bezeichnen. Da nach Annahme des
$m$-Komponententestmodells die Verteilungen der $y_i$ identisch sind, wird
Cronbach's $\alpha$ auch häufig in der Form
\begin{equation}
\alpha = \frac{m}{m-1}\left(1 - \frac{\sum_{j=1}^m \mathbb{V}(y_{j})}{\mathbb{V}(y)}\right)
\end{equation}
geschrieben, wobei $\mathbb{V}(y_{j})$ die Varianzen der Items und $\mathbb{V}(y)$ die
Varianz der Summen der beobachteten Werte bezeichnen.

Intuitiv nimmt Cronbach's $\alpha$ einen Wert nahe $1$ an, wenn die Anzahl der Items
$m$ hoch und damit $\frac{m}{m-1} \approx 1$ ist und gleichzeitig das Verhältnis
der summierten Itemvarianzen $\sum_{j=1}^m \mathbb{V}(y_{j})$ zur Varianz der
Summe der Itemwerte $\mathbb{V}(y)$ sehr gering und damit $\sum_{j=1}^m \mathbb{V}(y_{j})/\mathbb{V}(y) \approx 0$
ist. Seine zentrale Bedeutung in der Klassischen Testtheorie bekommt Cronbach's $\alpha$
durch seinen Zusammenhang mit der Reliabilität eines $m$-Komponententests, welchen
wir in unterem Theorem darstellen.

:::{#thm-cronbachs-alpha-und-reliabilität}
## Cronbach's $\alpha$ und Reliabilität

Gegeben sei ein $m$-Komponententestmodell mit Reliabilität $\mbox{R}$. Dann gilt
für Cronbach's $\alpha$, dass
\begin{equation}
\alpha \le  \mbox{R}
\end{equation}
und Gleichheit tritt insbesondere dann ein, wenn die Testmessungen des $m$-Komponententestmodells
parallel sind.
:::

:::{.proof}
Zur Vereinfachung der Notation verzichten wir auf die explizite Auszeichung der
Personen $i = 1,...,n$ und setzen
\begin{equation}
y_{j} := y_{ij},
\tau_{j} := \tau_{ij},
y := \sum_{j=1}^m y_{j}
\mbox{ und }
\tau := \sum_{j=1}^m \tau_{j},
\end{equation}
sowie
\begin{equation}
\mbox{R} := \frac{\mathbb{V}(\tau)}{\mathbb{V}(y)} \mbox{ und }
\alpha := \frac{m}{m-1}\left(1 - \frac{\sum_{j=1}^m \mathbb{V}(y_{j})}{\mathbb{V}(y)}\right).
\end{equation}
Wir gehen in vier Schritten vor.

\noindent (1) (*Summendarstellung*) Wir halten zunächst folgende Darstellung
der Summe von $m$ Zahlen fest: für Zahlen $x_1,...,x_m$ gilt, dass
\begin{equation}
\sum_{j=1}^m x_j = \frac{1}{m-1}\sum_{j=1}^{m-1}\sum_{k = j + 1}^m (x_j + x_k).
\end{equation}
Anstelle eines Beweises betrachten wir den Fall $m := 4$. Dann gilt
\begin{align}
\begin{split}
\frac{1}{3}\sum_{j=1}^{3}\sum_{k = j + 1}^4 (x_j + x_k)
& = \frac{1}{3}\left(\sum_{k = 1 + 1}^4 (x_1 + x_k)  + \sum_{k = 2 + 1}^4 (x_2 + x_k) + \sum_{k = 3 + 1}^4 (x_3 + x_k)\right) \\
& = \frac{1}{3}\left(\sum_{k = 2}^4 (x_1 + x_k) + \sum_{k = 3}^4 (x_2 + x_k) +\sum_{k = 4}^4 (x_3 + x_k)\right) \\
& = \frac{1}{3}\left((x_1 + x_2) + (x_1 + x_3) + (x_1 + x_4) + (x_2 + x_3) + (x_2 + x_4) + (x_3 + x_4) \right) \\
& = \frac{1}{3}\left((x_1 + x_1 + x_1) + (x_2 + x_2 + x_2) + (x_3 + x_3 + x_3) + (x_4 + x_4 + x_4)  \right) \\
& = \frac{1}{3}\left(3x_1+ 3x_2+ 3x_3 + 3x_4 \right) \\
& = x_1 + x_2 + x_3 + x_4   \\
& = \sum_{j = 1}^4 x_j      \\
\end{split}
\end{align}

\noindent (2) (*True-Score-Kovarianzungleichung*) Wir leiten nun im Modell multipler
Testmessungen eine Ungleichung her. Dazu betrachten wir in diesem Modell die Varianz
der Differenz zweier wahrer Werte $\tau_j$ und $\tau_k$. Mit der Nicht-Negativität
der Varianz (@thm-nichtnegativitaet-der-varianz) und dem Theorem zur
Varianz spezieller Linearkombinationen von Zufallsvariablen  (@thm-varianzen-spezieller-linearkombinationen-von-zufallsvariablen)
ergibt sich
\begin{align}
\begin{split}
\mathbb{V}(\tau_j - \tau_k)                                            \ge 0
\Leftrightarrow
\mathbb{V}(\tau_j) + \mathbb{V}(\tau_k) - 2\mathbb{C}(\tau_j,\tau_k)   \ge 0
\Leftrightarrow
\mathbb{V}(\tau_j) + \mathbb{V}(\tau_k)                                \ge 2\mathbb{C}(\tau_j,\tau_k)
\end{split}
\end{align}
Weiterhin ergibt sich für beliebige $1 \le j,k \le m$ bei parallelen Testmessungen, dass
\begin{equation}
\mathbb{V}(\tau_j - \tau_k) = \mathbb{V}(f_j(\tau_1) - f_k(\tau_1)) =  \mathbb{V}(\tau_1 - \tau_1) = \mathbb{V}(0) = 0.
\end{equation}
Im Fall paralleler Testmessungen ergibt sich in obiger Ungleichung und ihrer Anwendung im Folgenden also Gleichheit.

\noindent(3) (*Summen-True-Score-Varianzungleichung*) Wir betrachten nun die
Varianz der True-Score Summe im $m$-Komponententestmodell. Mit dem Theorem zur Varianz
einer Linearkombination von Zufallsvariablen (@thm-varianz-einer-linearkombination-von-zufallsvariablen),
der Summendarstellung aus (1) und der True-Score-Kovarianzungleichung aus (2) ergibt sich zunächst
\begin{align}
\begin{split}
\mathbb{V}(\tau)
& = \mathbb{V}\left(\sum_{j=1}^m \tau_j\right) \\
& = \sum_{j=1}^m \mathbb{V}(\tau_j) + 2\sum_{j=1}^{m-1}\sum_{k = j + 1 }^m \mathbb{C}(\tau_j, \tau_k) \\
& = \frac{1}{m-1}\sum_{j=1}^{m-1}\sum_{k = j + 1 }^m \left(\mathbb{V}(\tau_j) + \mathbb{V}(\tau_k)\right) + 2\sum_{j=1}^{m-1}\sum_{k = j + 1 }^m \mathbb{C}(\tau_j, \tau_k) \\
& \ge \frac{1}{m-1}\sum_{j=1}^{m-1}\sum_{k = j + 1 }^m 2 \mathbb{C}(\tau_j, \tau_k) + \sum_{j=1}^{m-1}\sum_{k = j + 1 }^m 2\mathbb{C}(\tau_j, \tau_k) \\
& = \left(\frac{1}{m-1} + 1 \right) \sum_{j=1}^{m-1}\sum_{k = j + 1 }^m \mathbb{C}(\tau_j, \tau_k) \\
& = \left(\frac{1}{m-1} + \frac{m-1}{m-1} \right) \sum_{j=1}^{m-1}\sum_{k = j + 1 }^m 2\mathbb{C}(\tau_j, \tau_k) \\
& = \frac{1 + m - 1}{m-1} \sum_{j=1}^{m-1}\sum_{k = j + 1 }^m 2\mathbb{C}(\tau_j, \tau_k) \\
& = \frac{m}{m-1} \sum_{j=1}^{m-1}\sum_{k = j + 1 }^m 2\mathbb{C}(\tau_j, \tau_k) \\
\end{split}
\end{align}
Mit Aussage (5) von @thm-eigenschaften-bezüglich-zweier-testmessungen und wiederum
mit @thm-varianz-einer-linearkombination-von-zufallsvariablen gilt dann
\begin{align}
\begin{split}
\mathbb{V}(\tau)
& \ge \frac{m}{m-1} \sum_{j=1}^{m-1}\sum_{k = j + 1 }^m 2\mathbb{C}(\tau_j, \tau_k) \\
&  =  \frac{m}{m-1} \sum_{j=1}^{m-1}\sum_{k = j + 1 }^m 2\mathbb{C}(y_j, y_k) \\
& = \frac{m}{m-1} \left(\mathbb{V}\left(\sum_{j=1}^m y_j\right) - \sum_{j=1}^m \mathbb{V}\left(y_j\right) \right)\\
& = \frac{m}{m-1} \left(\mathbb{V}(y) - \sum_{j=1}^m \mathbb{V}\left(y_j\right) \right).\\
\end{split}
\end{align}
\noindent (4) (*Reliabilität*) Wir betrachten schließlich die Reliabilität im $m$-Komponententestmodell. Es ergibt sich
\begin{align}
\begin{split}
\mbox{R}
& = \frac{\mathbb{V}(\tau)}{\mathbb{V}(y)} \\
& \ge \frac{\frac{m}{m-1} \left(\mathbb{V}(y) - \sum_{j=1}^m \mathbb{V}\left(y_j\right)\right)}{\mathbb{V}(y)} \\
& = \frac{m}{m-1} \left(\frac{\mathbb{V}(y)}{\mathbb{V}(y)} - \frac{\sum_{j=1}^m \mathbb{V}\left(y_j\right)}{\mathbb{V}(y)}\right) \\
& = \frac{m}{m-1} \left(1 - \frac{\sum_{j=1}^m \mathbb{V}\left(y_j\right)}{\mathbb{V}(y)}\right) \\
& =: \alpha.
\end{split}
\end{align}
:::

Cronbach's $\alpha$ ist also eine untere Grenze für die Reliabilität eines
$m$-Komponententestmodells, die Reliabilität eines $m$-Komponententestmodells
also ist mindestens so groß wie Cronbach's $\alpha$, kann aber größer sein.
Für parallele Testmessungen, also parallele Items, ist die Reliabilität eines
$m$-Komponententestmodells sogar gleich $\alpha$.

### Schätzung von Cronbach's $\alpha$ {#sec-schätzung-von-cronbachs-alpha}

Die Schätzung von Cronbach's $\alpha$  greift auf die Stichprobenvarianzen
der beobachteten Itemscores und der beobachteten Testsummenscores zurück.
Für Daten von Personen $i = 1,...,n$ ist ein Schätzer für die Varianz des
$j$ten Itemscores durch
\begin{equation}
S^2_j := \frac{1}{n-1}\sum_{i=1}^n \left(y_{ij} - \bar{y}_j\right)^2 \mbox{ mit } \bar{y}_j := \frac{1}{n}\sum_{i=1}^n y_{ij}
\end{equation}
und ein Schätzer für die Varianz der Testsummenscores durch
\begin{equation}
S^2 := \frac{1}{n-1}\sum_{i=1}^n \left(y_i - \bar{y}\right)^2 \mbox{ mit } \bar{y} := \frac{1}{n}\sum_{i=1}^n y_i
\end{equation}
gegeben. Ein Schätzer für $\alpha$ ergibt sich entsprechend zu
\begin{equation}
\hat{\alpha} = \frac{m}{m-1}\left(1 - \frac{\sum_{j=1}^m S^2_j}{S^2}\right).
\end{equation}
Wir demonstrieren die Evaluation dieses Schätzers untenstehend anhand einer
Simulation im Modell  paralleler Testmessungen für $n := 30$ und $m := 21$  mit
\begin{equation}
\mathbb{P}(\tau_{i}) := N(1,1) \mbox{ und } \mathbb{P}(y_{ij}|\tau_{i}) := N(\tau_{i},4)
\mbox{ für } i = 1,...,n, j = 1,...,m.
\end{equation}

\tiny
```{r, echo = TRUE, warning = FALSE, message = FALSE}
library(psych)                                                  # R Paket zur Testanalyse
set.seed(0)                                                     # Reproduzierbarkeit
n   = 30                                                        # Personenanzahl
m   = 21                                                        # Itemanzahl
mu  = 1                                                         # Wahrer Wert Erwartungswertparameter
T   = matrix(rep(NaN, n)  , nrow = n)                           # Wahrer Wert Array
Y   = matrix(rep(NaN, n*m), nrow = n)                           # Beobachteter Wert Array
for(i in 1:n){                                                  # Iteration über Personen
  T[i]  = rnorm(1,mu,sqrt(1))                                   # Wahrer Wert Realisierung
  for(j in 1:m){                                                # Iteration über Items
    Y[i,j]  = rnorm(1,T[i],sqrt(4))}}                           # Beobachteter Wert Realisierung
vsi  = var(apply(Y,1,sum))                                      # Stichprobenvarianz der beobachteten Wertsummen
siv  = sum(apply(Y,2,var))                                      # Summe der Item-Stichprobenvarianzen
a    = (m/(m-1))*(1-(siv/vsi))                                  # Direkte Berechnung von Cronbach's alpha
ap   = alpha(Y,warnings = FALSE)                                    # Berechnung von Cronbach's alpha mit psych
```

```{r, echo = FALSE}
cat("Cronbach's alpha (manuell) : ", round(a,3),
    "\nCronbach's alpha (psych)   : ", round(ap$total$raw_alpha,3))
```
\normalsize
Die Frequentistische Verteilungs- und Inferenztheorie zu diesem Schätzer ist von
@kristof1963, @feldt1965, @feldt1987, @vanzyl2000 und @yuan2002 ausgearbeitet worden.

