# Faktorenanalyse {#sec-faktorenanalyse}

Mit dem Begriff *Faktorenanalyse* werden verschiedene Inferenzverfahren
bezeichnet, bei denen den zugrundeliegenden Modellen gemeinsam ist,
dass sie mithilfe linear-affiner Transformationen nicht-beobachtbarer Zufallsvektoren
die Kovarianzstruktur eines beobachtbaren Zufallsvektors generieren. Dabei sind
in der psychologischen Anwendung Realisierungen des beobachtbaren Zufallsvektors
typischerweise die Itemwerte einer Gruppe von Proband:innen in einem psychologischen
Test. Ziel einer Faktorenanalyse ist es dann, die geschätzte Item $\times$ Item
Kovarianzmatrix mithilfe eines Faktorenanalysemodells mit möglichst einfacher Struktur
zu erklären. Stilprägend sind in dieser Hinsicht die Arbeit von @spearman1904,
in der versucht wird, die Kovarianzstruktur verschiedener Leistungstestwerte
mithilfe eines *generellen Intelligenzfaktors* zu erklären und Arbeiten zur Analyse des
16PF-Fragebogens (@cattell1957) im Sinne der *Big Five* Faktoren der Persönlichkeit.
Im Kontext der Fragebogenentwicklung hat es sich eingebürgert, reproduzierbare
Ergebnisse von Faktorenanalysen als Ausdruck der *faktoriellen Validität* eines
Fragebogens zu interpretieren.

#### Anwendungsbeispiel {-}

Wir betrachten einen simulierten Datensatz nach den Ergebnissen einer Studie
zur faktoriellen Validität der deutschen Version des BDI-II (@hautzinger2006,
@keller2008). @keller2008 betrachten dabei eine Stichprobe von $n = 266$ depressiven
Patient:innen, die zum Zeitpunkt der Bearbeitung des BDI-II die Kriterien einer
depressiven Störung nach ICD-10/DSM-IV erfüllten. Untenstehende Tabelle zeigt
die BDI-II-Item-Scores der ersten 12 Patient:innen des simulierten Datensatzes,
@fig-bdi-datensatz zeigt den gesamten Datensatz als kolorierte Datensatzmatrix.
@fig-bdi-kovarianz-korrelation-matrix zeigt die Item $\times$ Item Kovarianz-
und Korrelationsmatrizen des Datensatzes, die die primären Explananda einer
faktoranalytischen Modellierung bilden.

```{r, echo = FALSE, eval = TRUE, warning = FALSE}
# Modellformulierung
set.seed(0)
library(MASS)                                         # Multivariates Normalverteilungspaket
k     = 2                                             # Dimension des latenten Zufallsvektors
m     = 21                                            # Dimension des beobachtbaren Zufallsvektors
n     = 266                                           # Beobachtungsanzahl
L     = matrix(c(1,1,                                 # Traurigkeit
                 1,0,                                 # Pessimismus
                 1,0,                                 # Versagensgefühle
                 1,0,                                 # Verlust an Freude
                 0,1,                                 # Schuldgefühle
                 0,1,                                 # Bestrafungsgefühle
                 0,1,                                 # Selbstablehnung
                 0,1,                                 # Selbstkritik
                 0,1,                                 # Suizidgedanken
                 1,1,                                 # Weinen
                 1,0,                                 # Unruhe
                 1,0,                                 # Interessenverlust
                 1,0,                                 # Entschlusslosigkeit
                 0,1,                                 # Wertlosigkeit
                 1,0,                                 # Energieverlust
                 1,0,                                 # Schlaf
                 1,0,                                 # Reizbarkeit
                 1,0,                                 # Appetitveränderung
                 1,0,                                 # Konzentrationsschwierigkeiten
                 1,0,                                 # Ermüdung
                 1,0),                                # Verlust an sexuellem Interesse
                 nrow  = m,                           # Zeilenanzahl
                 byrow = TRUE)                        # Matrixdimensionalität
Psi     = .1*diag(m)                                  # Beobachtungsrauschenkovarianzmatrix
mu      = 2                                           # Offset
Y       = matrix(rep(NaN,m*n), nrow = m)              # Simulierte beobachtete Datenmatrix
for(i in 1:n){                                        # Simulationsiterationen
  x      = mvrnorm(1,rep(0,k), diag(k))               # Realisierung des latenten Faktorenzufallsvektors
  eps    = mvrnorm(1,rep(0,m), Psi)                   # Realisierung des latenten Faktorenzufallsvektors
  Y[,i]  = mu + L %*% x + eps}                        # Realisierung des beobachtbaren Datenzufallsvektors
Y[Y<0]   = 0                                          # Zensierung
Y[Y>5]   = 5                                          # Zensierung
Y        = round(Y, digits = 0)                       # Rundung
items    = c( "Traurigkeit",                          # Itemlabel
              "Pessimismus",
              "Versagensgefühle",
              "VerlustAnFreude",
              "Schuldgefühle",
              "Bestrafungsgefühle",
              "Selbstablehnung",
              "Selbstkritik",
              "Suizidgedanken",
              "Weinen",
              "Unruhe",
              "Interessenverlust",
              "Entschlusslosigkeit",
              "Wertlosigkeit",
              "Energieverlust",
              "Schlaf",
              "Reizbarkeit",
              "Appetitveränderung",
              "Konzentrationsschwierigkeiten",
              "Ermüdung",
              "VerlustSexuellenInteresses")
rownames(Y)   = items                                 # Zeilenbezeichner
colnames(Y)   = 1:ncol(Y)                             # Spaltenbezeichner
write.csv(data.frame(t(Y)), "./_data/903-fa-keller.csv", row.names = FALSE)
```

\tiny
```{r echo = FALSE}
#| label: tab-bdi
#| tbl-cap : "BDI-II Item-Scores von 12 von 266 Patient:innen"
knitr::kable(Y[,1:12], digits = 2, "pipe")
```
\normalsize

```{r, eval = FALSE, echo = FALSE}
# Beobachteter Datensatz (n = 301)
library(plot.matrix)
library(RColorBrewer)
library(latex2exp)
pdf(
file         = "./_figures/903-bdi-datensatz.pdf",
width        = 18,
height       = 8)
par(
family       = "sans",
mfcol        = c(1,1),
pty          = "m",
bty          = "l",
lwd          = 1,
las          = 1,
mgp          = c(3,1,0),
xaxs         = "i",
yaxs         = "i",
font.main    = 1,
cex          = 1.2,
cex.main     = 1.5,
mar          = c(2,14,3,4))
plot(
Y,
border       = NA,
breaks       = seq(0,5,len = 6),
col          = rev(brewer.pal(n = 5, name = "RdBu")),
key          = list(side     = 4,
                    font     = 1,
                    cex.axis = 1),
fmt.key      = "%.2f",
polygon.key  = NULL,
axis.key     = NULL,
spacing.key  = c(3,2,2),
cex          = 1,
xlab         = "Realisierungen",
ylab         = "",
main         = TeX("$Y \\in R^{21 x 266}$"))
dev.off()
```

![Simulierter BDI-II Datensatz nach @keller2008.](./_figures/903-bdi-datensatz){#fig-bdi-datensatz fig-align="center" width=100%}

```{r, echo = FALSE, eval = FALSE}
Y         = t(read.csv("./_data/903-fa-keller.csv"))            # Dateneinlesen
n         = ncol(Y)                                             # Anzahl Datenpunkte
I_n       = diag(n)                                             # Einheitsmatrix I_n
J_n       = matrix(rep(1,n^2), nrow = n)                        # 1_{nn}
C         = (1/(n-1))*(Y %*% (I_n-(1/n)*J_n) %*% t(Y))          # Stichprobenkovarianzmatrix
D         = diag(1/sqrt(diag(C)))                               # Kov-Korr-Transformationsmatrix
R         = D %*% C %*% D                                       # Stichprobenkorrelationsmatrix
```

```{r, eval = FALSE, echo = FALSE}
library(latex2exp)
library(plot.matrix)
library(RColorBrewer)
pdf(
file        = "./_figures/903-bdi-kovarianz-korrelation-matrix.pdf",
width       = 30,
height      = 15)
par(
family      = "sans",
mfcol       = c(1,2),
pty         = "s",
bty         = "l",
lwd         = 1,
las         = 2,
mgp         = c(3,1,0),
xaxs        = "i",
yaxs        = "i",
font.main   = 1,
cex         = 1,
cex.main    = 3,
mar         = c(15,15,10,15))
plot(
C,
breaks      = seq(-1,2,len = 11),
col         = rev(brewer.pal(n = 11, name = "RdBu")),
digits      = 1,
key         = NULL,
cex         = 1,
polygon.key = NULL,
axis.key    = NULL,
xlab        = "",
ylab        = "",
main        = TeX("Stichprobenkovarianzmatrix"))
rownames(R) = row.names(C)
colnames(R) = row.names(C)
plot(
R,
breaks      = seq(-.5,1.1,len = 11),
col         = rev(brewer.pal(n = 11, name = "RdBu")),
digits      = 1,
key         = NULL,
cex         = 1,
polygon.key = NULL,
axis.key    = NULL,
xlab        = "",
ylab        = "",
main        = TeX("Stichprobenkorrelationsmatrix"))
dev.off()
```

![Stichprobenkovarianz- und Stichprobenkorrelationsmatrix des BDI-II Datensatz nach @keller2008.](./_figures/903-bdi-kovarianz-korrelation-matrix){#fig-bdi-kovarianz-korrelation-matrix fig-align="center" width=100%}

\normalsize
## Faktorenanalysemodelle {#sec-faktorenanalysemodelle}

Wir beginnen mit folgender Definition.

:::{#def-faktorenanalysemodelle-in-struktureller-form}
## Faktorenanalysemodelle in struktureller Form
Es sei
$$
y = Lf + \varepsilon
$$ {#eq-fam}
wobei für $m > k$

* $y$ ein $m$-dimensionaler beobachtbarer Zufallsvektor ist, der *Daten* genannt wird, ist,
* $L = (l_{ij})\in \mathbb{R}^{m \times k}$ eine Matrix ist, die *Faktorladungsmatrix* genannt wird,
* $f$ ein $k$-dimensionaler nicht-beobachtbarer Zufallsvektor ist, dessen Komponenten *Faktoren* genannt werden und für den gilt, dass
\begin{equation}
\mathbb{E}(f)=0_k \mbox{ und }\mathbb{C}(f) = I_k,
\end{equation}
* $\varepsilon$ ein $m$-dimensionaler nicht-beobachtbarer und von $f$ unabhängiger Zufallsvektor ist,
der *Beobachtungsfehler* genannt wird und für den gilt, dass
\begin{equation}
\mathbb{E}(\varepsilon) = 0_m
\mbox{ und }
\mathbb{C}(\varepsilon) = \mbox{diag}\left(\psi_1,..., \psi_m\right) =: \Psi \mbox{ mit } \psi_i > 0 \mbox{ für } i = 1,...,m.
\end{equation}

Dann heißt @eq-fam *Faktorenanalysemodell in struktureller Form*. Gilt darüber hinaus, dass

* $f  \sim N(0_k,\Phi)$  mit  $\Phi \in \mathbb{R}^{k \times k}$ p.d. und
* $\varepsilon \sim N(0_m, \Psi)$ mit $\Psi := \mbox{diag}\left(\psi_1,...,\psi_m\right)$ für $\psi_i > 0$ und $i = 1,...,m$,

dann heißt @eq-fam *Normalverteilungsmodell der Faktorenanalyse in struktureller Form*.
:::

Die von den Komponenten des Datenvektors $y$ modellierten Daten
beziehen sich in der Analyse von psychologischen Testdaten in der Regel auf die
Itemscores eines Tests. Die von den Komponenten des Vektors $f$ modellierten
*Faktoren* werden manchmal auch *gemeinsame Faktoren (common factors)* genannt und gegenüber
den Komponenten des Zufallsvektors $\varepsilon$ abgegrenzt, die als
*spezifische Faktoren (unique factors)* bezeichnet werden.  Gemäß des Matrixproduktes
$Lf$ in \eqref{eq:fam} wird der Eintrag $l_{ij}$ für $i = 1,...,m, j = 1,...,k$
der Faktorladungsmatrix  $L$ für $i = 1,...,m$ und $j = 1,...,k$ die
*Faktorladung des $j$ten Faktors auf die $i$te Datenkomponente* genannt.
Wir schreiben das Faktorenanalysemodell in der Folge meist in der Kurzform
\begin{equation}
y = Lf + \varepsilon \mbox{ mit } f \sim (0_k,I_k) \mbox{ und } \varepsilon \sim (0_m,\Psi)
\end{equation}
Dabei soll die Notation $\zeta \sim (\mu,\Sigma)$ ausdrücken, dass $\mathbb{E}(\zeta)=\mu$
und $\mathbb{C}(\zeta)=\Sigma$ sind und $f$ und $\varepsilon$ sollen unabhängige
Zufallsvektoren sein.

**Verteilungsform des Faktorenanalysemodells**

In Verteilungsform kann das Faktorenanalysemodell äquivalent geschrieben werden als
\begin{equation}
\mathbb{P}(f,y) = \mathbb{P}(f)\mathbb{P}(y|f) \mbox{ mit } f \sim (0_k,I_k) \mbox{ und } y\,|\,f \sim (Lf,\Psi).
\end{equation}
Dabei erschließt sich die Bedingtheit der Verteilung von $y$ auf $f$ aus
datengenerativer Sicht wie folgt: Es wird zunächst ein Wert von $f$ anhand von $\mathbb{P}(f)$
realisiert, dieser Wert wird dann durch $L$ transformiert und bildet den Erwartungswert der
bedingten Verteilung $\mathbb{P}(y|f)$ von $y$ gegeben $f$. Dann wird ein Wert von $\varepsilon$ realisiert
und schließlich werden die Werte von $Lf$ und $\varepsilon$ zu einem Wert von $y$ addiert.
Entsprechend gilt für das Normalverteilungsmodell der Faktorenanalyse die Wahrscheinlichkeitsdichte
\begin{equation}
p(f,y) = p(f)p(y|f) \mbox{ mit } p(f) = N(0_k,\Phi) \mbox{ und } p(y|f) =  N(Lf,\Psi).
\end{equation}

**Datensatzmodell der Faktorenanalyse**

Im datenanalytischen Kontext betrachtet man die vorliegenden Itemscores einer Proband:in $j$,
die einen psychologischen Fragebogen oder Test bearbeitet hat, als Realisierung eines
Proband:innen-spezifischen und anhand der Verteilung des Faktorenanalysemodells verteilten
Zufallsvektors $y_j$. Gleichzeitig unterstellt man, dass diesem Zufallsvektor eine
Realisierung des nicht-beobachtbaren Zufallsvektors $f_j$, also der proband:innenspezifischen
Faktorwerte, entspricht. Weiterhin nimmt man an, dass die Realisierungen von beobachtbaren
Zufallsvektoren $y_1,...,y_n$ und ihren entsprechenden nicht-beobachtbaren Zufallsvektoren
$f_1,...,f_n$ über Proband:innen unabhängig und identisch nach einem zugrundeliegenden
proband:innenübergreifenden Faktorenanalysemodell verteilt sind. Formal drückt man dies entweder als Faktorisierung der
gemeinsamen Verteilung der beobachtbaren und nicht-beobachtbaren Zufallsvektoren in der Form
\begin{equation}
\mathbb{P}(f_1,y_1,...,f_n,y_n) = \prod_{j=1}^n \mathbb{P}(f_j,y_j) \mbox{ mit } \mathbb{P}(f_j,y_j) = \mathbb{P}(f_k,y_k) \mbox{ für } 1 \le j,k \le n
\end{equation}
oder im Sinne unabhängig und identisch verteilter Zufallsvektoren in der Form
\begin{equation}
(f_1,y_1), ..., (f_n,y_n) \sim \mathbb{P}(f,y)
\end{equation}
aus. Entscheidend ist, dass man bei entsprechendem Vorliegen einer Datenmatrix
$Y \in \mathbb{R}^{m \times n}$ wie in @fig-bdi-datensatz gezeigt, unterstellt,
dass zu jedem Spalteneintrag ein virtueller, nicht-beobachteter, proband:innenspezifischer,
Faktorenvektorwert korrespondiert. Inferenz bezüglich proband:innenspezifischer
Faktorwerte, also die Modellschätzer-basierte Angabe der wahrscheinlichsten Werte
des proband:innenspezifischen Faktorvektors, wird im Kontext der Faktorenanalyse
als *Evaluation von Factorscores* bezeichnet, steht in der Anwendung allerdings
meist nicht im Vordergrund.

**Beispiel (1) Spearmans g-Faktor Modell**

Grundlage von Spearman's Intelligenzmodell ist die Korrelationsstruktur von
Leistungswerten in $m = 6$ Themenbereichen (Classics, French, English, Mathematics,
Pitch discrimination, Musical talent) in einer Stichprobe von ungefähr 30 Kindern
im Alter von 9 und 13 Jahren (@yanai2007). @spearman1904 erklärt die entsprechenden
Leistungswerte $y_i$ mithilfe eines Faktorenanalysemodells der Form
\begin{equation}
\begin{pmatrix}
y_1 \\
y_2 \\
y_3 \\
y_4 \\
y_5 \\
y_6 \\
\end{pmatrix}
=
\begin{pmatrix}
l_1 \\
l_2 \\
l_3 \\
l_4 \\
l_5 \\
l_6 \\
\end{pmatrix}
f +
\begin{pmatrix}
\varepsilon_1 \\
\varepsilon_2 \\
\varepsilon_3 \\
\varepsilon_4 \\
\varepsilon_5 \\
\varepsilon_6 \\
\end{pmatrix}
\Leftrightarrow
y_i = l_if + \varepsilon_i \mbox{ für } i = 1,...,6.
\end{equation}
Dabei bezeichnet die latente Zufallsvariable $f$ den *Allgemeinen Faktor der Intelligenz*
und wird traditionell als *g-Faktor* bezeichnet. Für die Faktorladungen $l_i, i = 1,...,6$
fordert @spearman1904 $|l_i| < 1$. Die Komponenten $\varepsilon_i$ werden im Kontext von
@spearman1904 als Themenbereichs-spezifische Faktoren bezeichnet. Entsprechend wird auch oft von
*Spearman's Zweifaktoren Modell* gesprochen, wobei es im Sinne der modernen Faktorenanalyse
allerdings nur einen Faktor und einen Vektor von Zufallsfehlern in diesem Modell gibt.

**Beispiel (2) Thurstones' Multifaktorenmodell**

@thurstone1947 schlägt mit dem Multifaktorenmodell ein generelles Modell von $k$
Faktoren vor, um die Kovarianzstruktur eines $m$-dimensionalen Zufallsvektors,
der $m$ Leistungstestwerte einer Gruppe von Proband:innen modelliert, zu erklären.
Dabei soll $k < m$ gelten. In struktureller Form hat dieses Modell die Form
\begin{equation}
y_i = l_{i1}f_1 + l_{i2}f_2 + \cdots + l_{ik}f_k + \varepsilon_i \mbox{ für } i = 1,...,m
\end{equation}
und entspricht damit der allgemeinen Form eines Faktorenanalysemodells, wobei hier
die Faktoren $f_1,...,f_k$ als *gemeinsame Faktoren (common factors)* und die Zufallsfehler
$\varepsilon_1,...,\varepsilon_m$ als *spezifische Faktoren (unique factors)* bezeichnet werden.
In @thurstone1936 beispielsweise wird versucht zu zeigen, dass zur Erklärung der
beobachteten Kovarianzstruktur von Leistungstestdaten von 240 Proband:innen sieben Faktoren
(Memory, Word fluency, Verbal relation, Number, Perceptual Speed, Visualization, Reasoning),
benötigt werden.

**Beispiel (3) Das Modell paralleler Testmessungen**

$y_1,...,y_m$ seien die beobachtbaren Itemwerte eines psychologischen Tests und
sei das Modell paralleler Testmessungen für den wahren Wert $\tau$ in der Form
\begin{equation}
y_i = \tau + \varepsilon_i \mbox{ für } i = 1,...,m
\end{equation}
mit Messfehler $\varepsilon_i$. Dann entspricht dieses Modell dem Faktorenanalysemodell
\begin{equation}
\begin{pmatrix}
y_1     \\
y_2     \\
\vdots  \\
y_m
\end{pmatrix}
=
\begin{pmatrix}
1       \\
1       \\
\vdots   \\
1
\end{pmatrix}
\tau +
\begin{pmatrix}
\varepsilon_1 \\
\varepsilon_2 \\
\vdots \\
\varepsilon_m
\end{pmatrix}
\end{equation}
Insbesondere entspricht der Faktor $f$ hier also dem wahren Wert $\tau$ und die
Faktorladungsmatrix hat die als bekannt vorausgesetzte Form $L := 1_m$.

Die zentrale Eigenschaft des Faktorenanalysemodells ist die Beschaffenheit
seiner marginalen Datenkovarianzmatrix, die wir im folgenden Theorem festhalten.

:::{#thm-marginale-datenkovarianzmatrix-des-faktorenanalysemodells}
## Marginale Datenkovarianzmatrix des Faktorenanalysemodells
Gegeben sei ein Faktorenanalysemodell
\begin{equation}
y = Lf + \varepsilon \mbox{ mit } f \sim (0_k,I_k) \mbox{ und } \varepsilon \sim (0_m,\Psi).
\end{equation}
Dann gilt für die marginale Kovarianzmatrix des Datenvektors
\begin{equation}
\mathbb{C}(y) = LL^T + \Psi.
\end{equation}
:::

:::{.proof}
Mit @thm-eigenschaften-der-kovarianzmatrix gilt aufgrund der
Unabhängigkeit von $f$ und $\varepsilon$
\begin{equation}
\mathbb{C}(y) = L\mathbb{C}(f)L^T + \mathbb{C}(\varepsilon) =  LI_kL^T + \Psi = LL^T + \Psi.
\end{equation}
:::

Die Diagonaleinträge der marginalen Datenkovarianzmatrix des Faktorenanalysemodells
lassen sich additiv durch die Einträge der Faktorladungsmatrix und der
Kovarianzmatrix des Beobachtungsfehlers darstellen. Dies ist der Inhalt folgenden Theorems.

:::{#thm-varianzzerlegung-der-faktoranalytischen-datenkomponenten}
## Varianzzerlegung der faktoranalytischen Datenkomponenten
Gegeben sei ein Faktorenanalysemodell
\begin{equation}
y = Lf + \varepsilon \mbox{ mit } f \sim (0_k,I_k) \mbox{ und } \varepsilon \sim (0_m,\Psi).
\end{equation}
Dann ist für $i = 1,...,m$ die Varianz der $i$ten Komponente von $y$ gegeben durch
\begin{equation}
\mathbb{V}(y_i) = \sum_{j=1}^k l_{ij}^2 + \psi_i.
\end{equation}
:::

:::{.proof}
Mit @thm-marginale-datenkovarianzmatrix-des-faktorenanalysemodells gilt
\begin{align}
\begin{split}
\mathbb{C}(y)
& = LL^T + \Psi
\\
& =
\begin{pmatrix}
l_{11} & \cdots & l_{1k} \\
l_{21} & \cdots & l_{2k} \\
\vdots & \ddots & \vdots \\
l_{m1} & \cdots & l_{mk} \\
\end{pmatrix}
\begin{pmatrix}
l_{11} & \cdots & l_{m1} \\
l_{12} & \cdots & l_{m2} \\
\vdots & \ddots & \vdots \\
l_{1k} & \cdots & l_{mk} \\
\end{pmatrix}
+
\begin{pmatrix}
\psi_1        & 0          & \cdots &          0 \\
0             & \psi_2     & \cdots &          0 \\
\vdots        & \vdots     & \ddots & \vdots     \\
0             & \cdots     & \cdots & \psi_m \\
\end{pmatrix}
\\
& =
\begin{pmatrix}
\sum_{j=1}^k l_{1j}l_{1j}  & \sum_{j=1}^k l_{1j}l_{2j} & \cdots & \sum_{j=1}^k l_{1j}l_{mj} \\
\sum_{j=1}^k l_{2j}l_{1j}  & \sum_{j=1}^k l_{2j}l_{2j} & \cdots & \sum_{j=1}^k l_{2j}l_{mj} \\
\vdots                     & \cdots                    & \ddots & \vdots                    \\
\sum_{j=1}^k l_{mj}l_{1j}  & \sum_{j=1}^k l_{mj}l_{2j} & \cdots & \sum_{j=1}^k l_{mj}l_{mj} \\
\end{pmatrix} +
\begin{pmatrix}
\psi_1        & 0          & \cdots &  0 \\
0             & \psi_2     & \cdots & 0 \\
\vdots        & \vdots     & \ddots & \vdots     \\
0             & \cdots     & \cdots & \psi_m \\
\end{pmatrix}
\\
& =
\begin{pmatrix}
\sum_{j=1}^k l_{1j}^2 + \psi_1  & \sum_{j=1}^k l_{1j}l_{2j}       & \cdots & \sum_{j=1}^k l_{1j}l_{mj}       \\
\sum_{j=1}^k l_{2j}l_{1j}       & \sum_{j=1}^k l_{2j}^2 + \psi_2  & \cdots & \sum_{j=1}^k l_{2j}l_{mj}       \\
\vdots                          & \cdots                          & \ddots  & \vdots                         \\
\sum_{j=1}^k l_{mj}l_{1j}       & \sum_{j=1}^k l_{mj}l_{2j}       & \cdots  & \sum_{j=1}^k l_{mj}^2 + \psi_m \\
\end{pmatrix}.
\end{split}
\end{align}
Für den $i$ten Diagonaleintrag von $\mathbb{C}(y)$ aber gilt dann bekanntlich
$\mathbb{C}(y_i,y_i) = \mathbb{V}(y_i)$.
:::

Die Terme in der Varianzdarstellung der faktoranalytischen Datenkomponenten von @thm-varianzzerlegung-der-faktoranalytischen-datenkomponenten
erhalten im Kontext der Faktorenanalyse spezielle Bezeichnungen.

:::{#def-kommunalität-spezifität}
## Kommunalität und Spezifität
Gegeben sei ein Faktorenanalysemodell
\begin{equation}
y = Lf + \varepsilon \mbox{ mit } f \sim (0_k,I_k) \mbox{ und } \varepsilon \sim (0_m,\Psi).
\end{equation}
Dann werden in
\begin{equation}
\mathbb{V}(y_i) = \sum_{j=1}^k l_{ij}^2 + \psi_i
\end{equation}

* $h_i^2 := \sum_{j=1}^k l_{ij}^2$ die *Kommunalität von $y_i$*
* $\psi_i$ die *Spezifität von $y_i$*

genannt.
:::

Die *Kommunalität* einer Datenkomponente $y_i$ ist also der Varianzanteil von $y_i$,
der durch die Faktorladungen erklärt wird. Die Spezifität einer Datenkomponente
$y_i$ dagegen ist der Varianzanteil von $y_i$, der nicht durch die Faktorladungen
erklärt wird und damit spezifisch für diese Datenkomponente ist. Mnemonisch gilt
für jede Datenkomponente eines Faktorenanalysemodells also
\begin{equation}
\mbox{ Varianz } = \mbox{ Kommunalität } + \mbox{ Spezifität}.
\end{equation}

Auch die Summe der Varianzen der Datenkomponenten eines Faktorenanalysemodells erhält eine
eigene Bezeichnung.

:::{#def-gesamtvarianz}
## Gesamtvarianz
Gegeben sei ein Faktorenanalysemodell
\begin{equation}
y = Lf + \varepsilon \mbox{ mit } f \sim (0_k,I_k) \mbox{ und } \varepsilon \sim (0_m,\Psi).
\end{equation}
Dann wird
\begin{equation}
\mathbb{G} := \sum_{i=1}^m \mathbb{V}(y_i) = \sum_{i=1}^m \sum_{j=1}^k l_{ij}^2 + \sum_{i=1}^m \psi_i
\end{equation}
die *Gesamtvarianz von $y$* genannt.
:::

Die Gesamtvarianz des beobachtbaren Datenvektors ist also definiert als die Summe
der Varianzen der Datenkomponenten und entspricht damit der Spur der marginalen
Datenkovarianzmatrix. Für die Gesamtvarianz gilt mnemonisch also
\begin{equation}
\mbox{ Gesamtvarianz } = \mbox{ Summe der Kommunalitäten } + \mbox{ Summe der Spezifitäten. }
\end{equation}
Wie wir später sehen werden kann die entsprechende Zerlegung der Gesamtstichprobenvarianz
als Grundlage zur Evaluation der Modellgüte einer Faktorenanalyse dienen.

### Nichtidentifizierbarkeit {-}

Eine fundamentale Eigenschaft des Faktorenanalysemodells ist seine *Nichtidentifizierbarkeit*.
Damit wird ausgedrückt, dass verschiedene Kombinationen von Faktorwerten und
Faktorladungsmatrizen in der gleichen marginale Datenkovarianzmatrix resultieren
und somit anhand einer Datenkovarianzmatrix bzw. ihrem Stichprobenäquivalent nicht
eindeutig identizifiert werden können. Um diese Eigenschaft formal zu beschreiben,
definieren wir zunächst den Begriff der orthogonalen Transformation eines Faktorenanalysemodells

:::{#def-orthogonale-transformation-eines-faktorenanalysemodells}
## Orthogonale Transformation eines Faktorenanalysemodells
Gegeben sei ein Faktorenanalysemodell
\begin{equation}
y = Lf + \varepsilon \mbox{ mit } f \sim (0_k,I_k) \mbox{ und } \varepsilon \sim (0_m,\Psi)
\end{equation}
und es sei $Q \in \mathbb{R}^{k \times k}$ eine orthogonale Matrix. Dann nennen wir
\begin{equation}
\tilde{y} = \tilde{L}\tilde{f} + \varepsilon \mbox{ mit } \tilde{L} := LQ \mbox{ und } \tilde{f} := Q^Tf
\end{equation}
eine *orthogonale Transformation des Faktorenanalysemodells*.
:::

Die orthogonale Transformation eines Faktorenanalysemodells lässt den Datenvektor und seine
Kovarianzmatrix unberührt. Dies ist die Aussage folgenden Theorems.

:::{#thm-nichtidentifizierbarkeit-und-kovarianzinvarianz-der-faktorenanalyse}
## Nichtidentifizierbarkeit und Kovarianzinvarianz der Faktorenanalyse

Gegeben sei ein Faktorenanalysemodell
\begin{equation}
y = Lf + \varepsilon \mbox{ mit } f \sim (0_k,I_k) \mbox{ und } \varepsilon \sim (0_m,\Psi)
\end{equation}
sowie eine seiner orthogonalen Transformationen
\begin{equation}
\tilde{y} = \tilde{L}\tilde{f} + \varepsilon \mbox{ mit } \tilde{L} := LQ \mbox{ und } \tilde{f} := Q^Tf
\end{equation}
für eine orthogonale Matrix $Q \in \mathbb{R}^{k \times k}$. Dann gelten
\begin{equation}
y = \tilde{y} \mbox{ und } \mathbb{C}(\tilde{y}) = \mathbb{C}(y)
\end{equation}
:::

:::{.proof}

Zum einen gilt
\begin{equation}
\tilde{y} = \tilde{L}\tilde{f} + \varepsilon = LQQ^Tf + \varepsilon = LI_k f + \varepsilon = Lf + \varepsilon = y.
\end{equation}
Es gilt zum anderen
\begin{equation}
\mathbb{C}(\tilde{y}) = LQ(LQ)^T + \Psi = LQQ^TL^T + \Psi = LI_kL^T + \Psi = LL^T + \Psi = \mathbb{C}(y).
\end{equation}
:::

Mit
\begin{equation}
y =  Lf + \varepsilon = \tilde{L}\tilde{f} + \varepsilon
\end{equation}
folgt also unmittelbar, dass für einen festen Wert von $y$ die Faktorladungsmatrix $L$
und der Faktorvektorwert von $f$ nicht eindeutig bestimmt sind. Verschiedene
Faktorladungsmatrizen und Faktorwerte können also die gleichen Daten erklären und aus
einer gegebenen Stichprobenkovarianzmatrix kann nicht eindeutig auf $L$ und $f$
geschlossen werden. Weiterhin folgt mit
\begin{equation}
\mathbb{C}({y}) =  LL^T + \Psi = \tilde{L}\tilde{L}^T + \Psi
\end{equation}
aber auch, dass sich die Gesamtvarianz und die Kommunalitäten bei orthogonaler
Transformation nicht ändern. Fundamental ist die Nichtidentifizierbarkeit des
Faktorenanalysemodells dadurch bedingt, dass nach Annahme weder die Faktorladungsmatrix,
noch die Werte der Faktoren, noch die Beobachtungsfehler bekannt sind und Daten
daher durch das Zusammenspiel dreier unbekannter Entitäten generiert werden.

### Identifizierbarkeitsbedingungen {-}

Zumindest im Kontext des Normalverteilungsmodells der Faktorenanalyse kann man versuchen,
die Identifizierbarkeit der Parameter dieses Modells durch eine Reihe von
Nebenbedingungen zu gewährleisten. Allerdings sind auch in diesem Modell
allgemeine hinreichende und notwendige Bedingungen für die Modellidentifizierbarkeit nicht
vollumfänglich bekannt, die Modellidentifizierbarkeit im Bereich der Faktorenanalyse
und dem eng verwandten Feld der Strukturgleichungsmodelle bleibt also ein aktives Forschungsfeld
(vgl. @hyvarinen2024). In der Anwendung sind deshalb  simulationsbasierte
Parameter-Recovery-Studien sicherlich eine gute Forschungspraxis. In diesem Abschnitt
wollen wir die Identifizierbarkeit des Normalverteilungsmodells der Faktorenanalyse genauer
betrachten. Dazu definieren wir zunächst den Begriff der Identifizierbarkeit für
das Normalverteilungsmodell der Faktorenanalyse und führen dann mit der *Ordnungsbedingung*
eine häufig verwendete Heuristik zur Modellidentifizierbarkeit ein, die die Intuition
formalisiert, dass ein Modell im Sinne der datenanalytischen Datenreduktion nicht
mehr Parameter haben sollte als Datenstatistiken betrachtet werden. Dazu zählen
wir zunächst die Anzahl der unikalen Parameter und der Statistiken des
Normalverteilungsmodells der Faktorenanalyse.


:::{#def-identifizierbares-faktorenanalysenormalverteilungsmodell}
## Identifizierbares Normalverteilungsmodell der Faktorenanalyse
Gegeben sei ein Normalverteilungsmodell der Faktorenanalyse
\begin{equation}
y = Lf + \varepsilon \mbox{ mit } f \sim N(0_k,\Phi) \mbox{ und } \varepsilon \sim N(0_m,\Psi).
\end{equation}
Weiterhin sei der *Parametervektor* dieses Modells definiert als die
spaltenweise Konkatenation der Parametermatrizen $L,\Phi,\Psi$, also
\begin{equation}
\theta := \mbox{vec}(L,\Phi,\Psi),
\end{equation}
so dass die marginale Datenkovarianz geschrieben werden kann als
\begin{equation}
\Sigma_\theta := L\Phi L^T + \Psi.
\end{equation}
Dann heißen das Normalverteilungsmodell der Faktorenanalyse und der Parametervektor $\theta$
*identifizierbar*, wenn für alle $\theta_1,\theta_2 \in \Theta$ gilt, dass
\begin{equation}
\Sigma_{\theta_1} = \Sigma_{\theta_2} \Leftrightarrow \theta_1 = \theta_2.
\end{equation}
Wenn für $\theta_1 \neq \theta_2$ gilt, dass $\Sigma_{\theta_1} = \Sigma_{\theta_2}$,
so heißen das Modell und $\theta$ *nicht identifizierbar*.
:::

Bei nicht identifizierbaren Modellen ergeben unterschiedliche Parameterwerte also
die gleiche Datenverteilung und es kann folglich aus Daten nicht eindeutig auf
Parameterwerte zurückgeschlossen werden. Allerdings gibt es bisher keine
allgemein gültigen notwendigen und hinreichenden Bedingungen für die Identifizierbarkeit
von Normalverteilungsmodellen der Faktorenanalyse. Die unten vorgestellte *Ordnungsbedingung* ist lediglich
eine notwendige Bedingung für die Identifizierbarkeit. Um sie diskutieren zu können,
zählen wir zunächst die Anzahl an einzelnen (unikalen) skalaren Parametern und
Stichprobenstatistiken eines Normalverteilungsmodells der Faktorenanalyse. Dabei ist
zentral, dass die Symmetrie von Kovarianzmatrizen bedeutet, dass nur die Einträge
über und inklusive ihrer Hauptdiagonale unikal sind.

:::{#thm-anzahl-unikaler-skalarer-parameter-und-statistiken}
## Anzahl unikaler skalarer Parameter und Statistiken
Gegeben sei ein Normalverteilungsmodell der Faktorenanalyse
\begin{equation}
y = Lf + \varepsilon \mbox{ mit } f \sim N(0_k,\Phi) \mbox{ und } \varepsilon \sim N(0_m,\Psi).
\end{equation}
ein konfirmatorisches Faktorenanalysemodell. Dann gilt für die Anzahl an unikalen skalaren
Parametern des Modells
\begin{equation}
n_\theta = mk + \frac{k(k+1)}{2} + m
\end{equation}
Weiterhin sei $C$ sei die Stichprobenkovarianzmatrix eines Datensatzes von $n$
unabhängigen Beobachtungen von $y$. Dann gilt für die Anzahl an unikalen
skalaren Stichprobenstatistiken des Normalverteilungsmodells der Faktorenanalyse
\begin{equation}
n_c = \frac{m(m+1)}{2}.
\end{equation}
:::

:::{.proof}
Die Anzahl der Einträge der Faktorladungsmatrix $L \in \mathbb{R}^{m \times k}$ ist $mk$.

Die Anzahl der Einträge einer symmetrischen Matrix $S \in \mathbb{R}^{k \times k}$ ist $k^2$.
Aufgrund der Symmetrie von $S$ sind dabei allerdings nur die $k$ Einträge der Hauptdiagonale
und die Einträge oberhalb (oder unterhalb) der Hauptdiagonalen unikal. Die Anzahl der
Einträge oberhalb (oder unterhalb) der Hauptdiagonalen ist die Hälfte aller $k^2-k$ nicht-diagonalen
Einträge von $S$, also $(k^2 - k)/2$. Zusammen mit den Einträgen auf der Hauptdiagonalen ergibt
sich damit für die Anzahl unikaler Einträge einer symmetrischen Matrix
\begin{equation}
\frac{k^2 - k}{2} + k = \frac{k^2 - k}{2} + \frac{2k}{2}  = \frac{k^2 + k}{2} = \frac{k(k + 1)}{2}.
\end{equation}
Als Kovarianzmatrix ist $\Phi \in \mathbb{R}^{k \times k}$ symmetrisch und hat damit $\frac{k(k + 1)}{2}$ unikale Einträge.
Die Anzahl der von Null verschiedenen Einträge von $\Psi \in \mathbb{R}^{m \times m}$ ist $m$.

Für die Anzahl an unikalen skalaren Parametern des Normalverteilungsmodells der Faktorenanalyse ergibt sich also zusammenfassend
\begin{equation}
n_\theta = mk + \frac{k(k+1)}{2} + m.
\end{equation}
Die Stichprobenkovarianzmatrix $C\in \mathbb{R}^{m \times m}$ eines Datensatzes ist symmetrisch. Mit
obigen Überlegungen zu den unikalen Einträgen einer symmetrischen Matrix ergibt sich also direkt
\begin{equation}
n_c = \frac{m(m+1)}{2}.
\end{equation}
:::

Nach @thm-anzahl-unikaler-skalarer-parameter-und-statistiken bezeichnet $n_\theta$
also die Dimension des unikalen Parametervektors $\theta$, es gilt also $\theta \in \mathbb{R}^{n_\theta}$
und $n_c$ ist die Anzahl der unikalen skalaren Einträge von $C$. Das Verhältnis
von $n_\theta$ und $n_c$ ist die Grundlage der Ordnungsbedingung zur Identifizierbarkeit
von Normalverteilungsmodellen der Faktorenanalyse.

:::{#def-ordnungsbedingung}
## Ordnungsbedingung
Gegeben sei ein Normalverteilungsmodell der Faktorenanalyse
\begin{equation}
y = Lf + \varepsilon \mbox{ mit } f \sim N(0_k,\Phi) \mbox{ und } \varepsilon \sim N(0_m,\Psi)
\end{equation}
Dann sagt man, dass das Modell der *Ordnungsbedingung* genügt, wenn für die
Anzahl $n_\theta$ der unikalen skalaren Parameter und für die Anzahl $n_c$ der
unikalen skalaren Statistiken gilt, dass
\begin{equation}
n_\theta \le n_c.
\end{equation}
:::

Die Ordnungsbedingung besagt also, dass die Anzahl der unbekannten und
damit zu schätzenden Parameter des betrachteten Modells kleiner oder gleich der
unikalen Einträge der Stichprobenkovarianzmatrix ist. Softwarelösungen wie Lavaan
implementieren die Ordnungsbedingung meist per default (vgl. @rosseel2021).

## Schätzverfahren {#sec-schätzverfahren}

Zur Schätzung der Parameter eines Faktorenanalysemodells stehen verschiedene
Schätzverfahren zur Verfügung, die in unterschiedlichen Softwareumgebungen
unterschiedlich implementiert sein könnnen und so zu numerisch unterschiedlichen
Schätzern für die Parameter des Faktorenanalysemodells führen können. Gemeinsam
ist den hier betrachteten Schätzverfahren, dass sie von einem Faktorenanalysemodell
fester Ordnung, d.h. mit einer prädefinierten Anzahl $k$ von Faktoren ausgehen.

### Hauptkomponentenschätzung {#sec-hauptkomponentenschätzung}
Mit der *Hauptkomponentenschätzung* wollen wir zunächst ein grundlegendes Verfahren zur
Schätzung der Parameter eines Faktorenanalysemodells diskutieren. Zentrale Motivation ist dabei
die Approximation der Stichprobenkovarianzmatrix eines durch ein Faktorenanalysemodell generierten
Datensatzes anhand von @thm-marginale-datenkovarianzmatrix-des-faktorenanalysemodells durch
\begin{equation}
C \approx \hat{L}\hat{L}^T + \hat{\Psi}.
\end{equation}
Die Hauptkomponentenschätzung vernachlässigt dabei zunächst $\hat{\Psi}$ und
nutzt die Orthonormalzerlegung
\begin{equation}
C = Q\Lambda Q^T = Q\Lambda^{1/2}\Lambda^{1/2}Q^T = \left(Q\Lambda^{1/2}\right)\left(Q\Lambda^{1/2}\right)^T
\end{equation}
zur Darstellung von $C$. Die Hauptkomponentenschätzung vernachlässigt dann weiterhin
die $k + 1,...,m$ Spalten von $Q$ sowie die $k + 1,...,m$ Zeilen und Spalten von
$\Lambda$ und setzt
\begin{equation}
\hat{L}\hat{L}^T = Q_k\Lambda_k^{1/2}\left(Q_k\Lambda_k^{1/2}\right)^T \mbox{ mit } \hat{L} \in \mathbb{R}^{m \times k}.
\end{equation}
Für die Diagonalelemente $c_{ii}$, $\hat{h}_i^2$ und $\hat{\psi}_{i}$ von
$C, \hat{L}\hat{L}^T$ bzw. $\hat{\Psi}$ folgt dann, dass
\begin{equation}
c_{ii} = \sum_{j=1}^k \hat{l}_{ij}^2 + \hat{\psi}_i \Leftrightarrow \hat{\psi}_i = c_{ii} - \sum_{j=1}^k \hat{l}_{ij}^2,
\end{equation}
worauf sich die entsprechenden Spezifitätsschätzer bei Hauptkomponentenschätzung gründen.
Wir fassen das skizzierte Vorgehen in folgenden Definitionen zusammen.

:::{#def-hauptkomponentenschätzer-kter-ordnung-von-l-und-psi}
## Hauptkomponentenschätzer $k$ter Ordnung von $L$ und $\Psi$
Gegeben sei ein Datensatz $Y \in \mathbb{R}^{m \times n}$ von $n$ unabhängigen Beobachtungen
eines Faktorenanalysemodells
\begin{equation}
y = Lf + \varepsilon \mbox{ mit } f \sim (0_k,I_k) \mbox{ und } \varepsilon \sim (0_m,\Psi).
\end{equation}
$C \in \mathbb{R}^{m \times m}$ sei die Stichprobenkovarianzmatrix von $Y$ und
\begin{equation}
C = Q\Lambda Q^T
\end{equation}
sei ihre Orthonormalzerlegung mit spaltenweise der Größe nach sortierten Eigenwerten
und zugehörigen Eigenvektoren. Dann sind die *Hauptkomponentenschätzer $k$ter Ordnung von $L$ und $\Psi$*
definiert als
\begin{equation}
\hat{L} := Q_k\Lambda_k^{1/2} \in \mathbb{R}^{m\times k} \mbox{ und } \hat{\Psi} := \mbox{diag}\left(\hat{\psi}_1, ...,\hat{\psi}_m\right),
\end{equation}
wobei $Q_k \in \mathbb{R}^{m\times k}$ die Matrix bestehend aus den ersten $k$ Spalten von
$Q \in \mathbb{R}^{m \times m}$, $\Lambda_k \in \mathbb{R}^{k \times k}$ die Matrix
bestehend aus den ersten $k$ Zeilen und $k$ Spalten von $\Lambda \in \mathbb{R}^{m \times m}$ und für $i = 1,...,m$
\begin{equation}
\hat{\psi}_i := c_{ii} - \sum_{j = 1}^k \hat{l}_{ij}^2
\end{equation}
mit den Diagonaleinträgen $c_{ii}$ von $C$ bezeichnen.
:::

Die Selektion der ersten $k$ Spalten von $C$ und der ersten $k$ Zeilen und Spalten von
$\Lambda$ in @def-hauptkomponentenschätzer-kter-ordnung-von-l-und-psi impliziert ein
Faktorenanalysemodell mit $k$ Faktoren. Vor dem Hintergrund der Bezeichnungen von
@def-kommunalität-spezifität und @def-gesamtvarianz ergeben sich auf Grundlage
von @def-hauptkomponentenschätzer-kter-ordnung-von-l-und-psi folgende weitere Schätzer.

:::{#def-varianz-kommunalitäts-und-gesamtvarianzschätzer}
## Varianz-, Kommunalitäts-, Spezifitäts- und Gesamtvarianzschätzer
Für einen Datensatz $Y \in \mathbb{R}^{m \times n}$ von $n$ unabhängigen Beobachtungen
und ein festes $k < m$ seien $\hat{L} = (\hat{l}_{ij})_{1 \le i \le m, 1 \le j \le k} \in \mathbb{R}^{m \times k}$ und
$\hat{\Psi} = \mbox{diag}(\hat{\psi}_1,...,\hat{\psi}_m) \in \mathbb{R}^{m \times m}$
die auf der Stichprobenkovarianzmatrix $C = (c_{ij})_{1\le i,j\le m}$  basierenden
Hauptkomponentenschätzer $k$ter Ordnung. Dann ergeben sich für $i = 1,...,m$,

* $c_{ii}$ als Schätzer von $\mathbb{V}(y_i)$ (*Varianzschätzer*),
* $\hat{h}_i^2 := \sum_{j=1}^k \hat{l}_{ij}^2$ als Schätzer von $h_i^2$ (*Kommunalitätsschätzer*),
* $\hat{\psi}_i$ als Schätzer von $\psi_i$ (*Spezifitätsschätzer*),
* $G := \mbox{tr}(C)$ als Schätzer von $\mathbb{G}$ (*Gesamtvarianzschätzer*).
:::

**Anwendungsbeispiel**

Folgender **R** Code demonstriert die Hauptkomponentenschätzung für ein
Faktorenanalysemodell mit $k = 2$ anhand des in @fig-bdi-datensatz dargestellten
BDI-II-Datensatzes nach @keller2008. @fig-bdi-L-hat-Psi-hat zeigt die resultierenden
Faktorladungsmatrix- und Spezifitätsschätzer.

\tiny
```{r, echo = TRUE}
Y         = as.matrix(t(read.csv("./_data/903-fa-keller.csv")))     # Y \in \mathbb{R}^{m x n}
m         = nrow(Y)                                                 # Datendimension
n         = ncol(Y)                                                 # Datenpunktanzahl
k         = 2                                                       # Faktoranzahl
I_n       = diag(n)                                                 # Einheitsmatrix I_n
J_n       = matrix(rep(1,n^2), nrow = n)                            # 1_{nn}
C         = (1/(n-1))*(Y %*% (I_n-(1/n)*J_n) %*% t(Y))              # Stichprobenkovarianzmatrix
EA        = eigen(C)                                                # Eigenanalyse von C
lambda_k  = EA$values[1:k]                                          # k größte Eigenwerte von C
Q_k       = EA$vectors[,1:k]                                        # k zugehörige Eigenvektoren von C
L_hat     = Q_k %*% diag(sqrt(lambda_k))                            # Faktorladungsmatrixschätzer
Psi_hat   = diag(diag(C) - diag(L_hat %*% t(L_hat)))                # Beobachtungsrauschenkovarianzmatrixschätzer
V_i_hat   = diag(C)                                                 # Varianzschätzer
h2_i_hat  = rowSums(L_hat^2)                                        # Kommunalitätsschätzer
psi_i_hat = diag(Psi_hat)                                           # Spezifitätsschätzer
```
\normalsize

```{r, echo = FALSE}
L_hat_hks       = L_hat
L_hat_hks[,1]   = -L_hat_hks[,1]
```

```{r, echo = FALSE, eval = FALSE}
library(latex2exp)
library(plot.matrix)
library(RColorBrewer)
pdf(
file        = "./_figures/903-bdi-L-hat-Psi-hat.pdf",
width       = 12.5,
height      = 8)
par(
family      = "sans",
pty         = "m",
bty         = "l",
lwd         = 1,
las         = 2,
mgp         = c(3,1,0),
xaxs        = "i",
yaxs        = "i",
font.main   = 1,
cex         = 1,
cex.main    = 3,
mar         = c(1,13,5,1))
items       = c(  "Traurigkeit",
                  "Pessimismus",
                  "Versagensgefühle",
                  "VerlustAnFreude",
                  "Schuldgefühle",
                  "Bestrafungsgefühle",
                  "Selbstablehnung",
                  "Selbstkritik",
                  "Suizidgedanken",
                  "Weinen",
                  "Unruhe",
                  "Interessenverlust",
                  "Entschlusslosigkeit",
                  "Wertlosigkeit",
                  "Energieverlust",
                  "Schlaf",
                  "Reizbarkeit",
                  "Appetitveränderung",
                  "Konzentrationsschwierigkeiten",
                  "Ermüdung",
                  "VerlustAnSexuellemInteresse")
layout(matrix(c(1, 2, 2), nrow = 1, byrow = TRUE))

# Faktorladungsmatrixschätzer
rownames(L_hat)  = items
plot(
L_hat,
breaks      = seq(-1.5,1.5,len = 11),
col         = rev(brewer.pal(n = 11, name = "RdBu")),
digits      = 1,
key         = NULL,
cex         = 1,
polygon.key = NULL,
axis.key    = NULL,
xlab        = "",
ylab        = "",
main        = TeX("\\hat{L}"))

# Spezifitätsschätzer
rownames(Psi_hat)  = items
colnames(Psi_hat)  = items
plot(
Psi_hat,
breaks      = seq(-.1,.2,len = 11),
col         = rev(brewer.pal(n = 11, name = "RdBu")),
digits      = 1,
key         = NULL,
cex         = 1,
polygon.key = NULL,
axis.key    = NULL,
xlab        = "",
ylab        = "",
main        = TeX("\\hat{\\Psi}"))
dev.off()
```

![Faktorladungsmatrix- und Spezifitätsschätzer für den BDI-II Datensatz nach @keller2008.](./_figures/903-bdi-L-hat-Psi-hat){#fig-bdi-L-hat-Psi-hat fig-align="center" width=80%}

### Iterierte Hauptachsenfaktorisierung {#sec-hauptachsenfaktorisierung}

Die Grundidee der iteriertern Hauptachsenfaktorisierung (IHAF) zur Schätzung der
der Faktorladungsmatrix  besteht darin, eine Schätzung $\hat{L}$ der Faktorladungsmatrix
$L$ auf Basis der Stichproben-Korrelationsmatrix $R \in \mathbb{R}^{m \times m}$
zu berechnen. Zu diesem Zweck versucht der Algorithmus der IHAF, iterativ
verbesserte Kommunalitätsschätzungen zu erzeugen, indem die geschätzten
Kommunalitäten sukzessive wieder in die Stichproben-Korrelationsmatrix
eingesetzt werden. In folgender Definition halten wir die algorithmische
Ausgestaltung der IHAF wie im R-Paket `psych` (@revelle2024) fest, die wir
nachfolgend erläutern wollen.

:::{#def-iterierte-hauptachsenfaktorisierung}
## Iterierte Hauptachsenfaktorisierung nach @revelle2024

Gegeben sei eine Stichprobenkorrelationsmatrix $R \in \mathbb{R}^{m \times m}$.
Dann hat der Algorithmus der iterierten Hauptachsenfaktorisierung nach @revelle2024
die folgende Form.

\footnotesize
\underline{Initialisierung}

\begin{itemize}
\item[(S0)] Definiere $\varepsilon_{\mbox{min}}$, $i_{\mbox{max}}$,
und setze $R^{(0)} := R$, $h^{(0)} := \sum_{j=1}^{m}R_{jj}^{(0)}$,
$\varepsilon^{(1)} := h^{(0)}$ und $i := 1$
\end{itemize}

\noindent \underline{Iterationen}

\noindent Solange $\varepsilon^{(i)} > \varepsilon_{\mbox{min}}$ und $i \le i_{\mbox{max}}$

\begin{itemize}
\item[(S1)] Zerlege $R^{(i-1)} = Q^{(i)}\Lambda^{(i)}Q^{(i)^T}$ und setze $\hat{L}^{(i)} := Q_k^{(i)}\Lambda_{k}^{(i)^{1/2}}$
\item[(S2)] Setze $R^{(i)} := R^{(i-1)}$ und $R^{(i)}_{jj} := \left(\hat{L}^{(i)}\hat{L}^{(i)^T}\right)_{jj} \mbox{ für } j = 1, \dotsc ,m$
\item[(S3)] Setze $h^{(i)} := \sum_{j=1}^{m}R_{jj}^{(i)}$, $\varepsilon^{(i+1)} := |h^{(i)} - h^{(i-1)}|$ und $i := i + 1$
\end{itemize}

\vspace{2mm}
\noindent \underline{Finalisierung}
\vspace{2mm}

\begin{itemize}
\item[(S4)] Setze $\hat{L} := \hat{L}^{(i)}D \mbox{ mit }
D := \mbox{diag}\left(\mbox{sgn}\left(\sum_{j=1}^m \hat{l}_{j1}^{(i)}\right), ..., \mbox{sgn}\left(\sum_{j=1}^m \hat{l}_{jk}^{(i)}\right)\right)$
\end{itemize}
\normalsize
:::

Im Initialisierungsschritt (S0) ist $\varepsilon_{\mbox{min}}$ eine Schranke für das
Konvergenzkriterium, wie weiter unten erläutert, $i_{\mbox{max}}$ ist die maximale
Anzahl an Iterationen, die durchgeführt werden sollen, $R^{(0)}$ ist die iterierte
Korrelationsmatrix, die mit der experimentell beobachteten Korrelationsmatrix $R$
initialisiert wird, $h^{(0)}$ ist der Anfangswert der Summe der Kommunalitätsschätzungen,
also die Summe der Diagonalelemente von $R^{(0)}$, $\varepsilon^{(1)}$ ist das
Konvergenzkriterium und $i$ ist der Iterationszähler. Die Iterationen werden solange
durchgeführt, bis entweder das Konvergenzkriterium $\varepsilon^{(i)}$ einen Wert annimmt,
der kleiner oder gleich der Schranke $\varepsilon_{\mbox{min}}$ ist, oder mehr Iterationen
als die maximale Iterationsanzahl $i_{\mbox{max}}$ durchgeführt wurden.

Im ersten Iterationsschritt (S1) wird die Eigenwertzerlegung der iterierten
Korrelationsmatrix durchgeführt, und die Schätzung der Faktorladungsmatrix $k$-ter
Ordnung wird basierend auf den $k$ Eigenvektoren mit den $k$ größten Eigenwerten
der iterierten Korrelationsmatrix berechnet. Genauer gesagt sind
$Q_k^{(i)} \in \mathbb{R}^{m \times k}$ und $\Lambda_{k}^{(i)} \in \mathbb{R}^{m \times k}$
die Matrizen, die aus den ersten $k$ Spalten von $Q^{(i)} \in \mathbb{R}^{m \times m}$
bzw. $\Lambda^{(i)} \in \mathbb{R}^{m \times m}$ bestehen, wobei angenommen wird,
dass die Spalten entsprechend der absteigenden Reihenfolge der Eigenwerte sortiert
sind. Entscheidend ist, dass im zweiten Iterationsschritt (S2) die Diagonaleinträge
der iterierten Korrelationsmatrix durch die aus der aktuellen Schätzung der
Faktorladungsmatrix resultierenden Kommunalitätsschätzungen ersetzt werden. Dadurch
entsteht eine aktualisierte, iterierte Korrelationsmatrix, die die Grundlage für
die nächste Schätzung der Faktorladungsmatrix bildet. Im Iterationsschritt (S3)
wird die Summe der Kommunalitätsschätzungen neu berechnet, das Konvergenzkriterium
als absoluter Unterschied zwischen den Summen der aktuellen und vorherigen Iteration
bestimmt, und der Iterationszähler wird erhöht. Der Algorithmus konvergiert also,
wenn sich die Kommunalitätsschätzungen zwischen zwei aufeinanderfolgenden
Iterationen nicht wesentlich ändern oder die maximale Anzahl erlaubter Iterationen erreicht wurde.

Abschließend werden angesichts der fundamentalen Unbestimmtheit der Parameter des
Faktorenanalysemodell im Schritt (S4) die Vorzeichen der Einträge der
geschätzten Faktorladungsmatrix so gewählt, dass die Spaltensummen der
Faktorladungsmatrix größer oder gleich null sind. Zu diesem Zweck wird die
bei Konvergenz erhaltene Faktorladungsmatrix $\hat{L}^{(i)}$ von rechts mit einer
Diagonalmatrix multipliziert, deren Diagonalelemente den Werten der Signumfunktion
$\mbox{sgn}$ der Spaltensummen von $\hat{L}^{(i)}$ entsprechen, wobei
$\mbox{sgn}(x) = +1$ für $x \ge 0$ und $\mbox{sgn}(x) = -1$ für $x < 0$ gilt.

**Anwendungsbeispiel**

Folgender **R** Code demonstriert die iterierte Hauptachsenfaktorisierung zur
Schätzung der Parameter eines Faktorenanalysemodells mit
$k = 2$ anhand des in @fig-bdi-datensatz dargestellten Datensatzes nach @keller2008.

\tiny
```{r}
Y             = as.matrix(read.csv("./_data/903-fa-keller.csv"))        # R-Datenmatrix: Beobachtungen in Zeilen, Variablen in Spalten
R             = cor(Y)                                                  # m x m Korrelationsmatrix
k             = 2                                                       # Faktorenzahl
eps_min       = 0.01                                                    # Konvergenzkriterium
i_max         = 25                                                      # Maximale Anzahl an IPAF Iterationen
i             = 0                                                       # Iterationszähler
R_i           = R                                                       # Initiale Korrelationsmatrix R^{(0)}
h_i           = sum(diag(R_i))                                          # Summe der Kommunalitätsschätzer
eps_i         = h_i                                                     # Fehlerinitialisierung
while(eps_i > eps_min && i <= i_max){                                   # Iterationen
    QLQ_i       = eigen(R_i)                                            # Eigenanalyse
    L_hat_i     = QLQ_i$vectors[,1:k] %*% diag(sqrt(QLQ_i$values[1:k])) # Hauptkomponentenschätzer kter Ordnung
    diag(R_i)   = diag(L_hat_i %*% t(L_hat_i) )                         # Kommunalitätsschätzer Update
    h_ii        = sum(diag(R_i))                                        # Kommunalitätsschätzersummen Update
    eps_i       = abs(h_ii - h_i)                                       # Fehlerkonvergenzkriterium
    h_i         = h_ii                                                  # Kommunalitätsschätzersummen Update
    i           = i + 1}                                                # Iterationszähler Update
D             = diag(sign(colSums(L_hat_i)))                            # Vorzeichenfinalisierung
L_hat         = L_hat_i %*% D                                           # IHAF Faktorladungsmatrixschätzer
```
\normalsize

```{r, echo = FALSE}
L_hat_ihaf = L_hat
```

```{r, echo = FALSE}
L_hat_ml            = L_hat
rownames(L_hat_ml)  = NULL
colnames(L_hat_ml)  = NULL
```

### Maximum-Likelihood-Schätzung {#sec-maximum-likelihood-schätzung}

Im Normalverteilungsmodell der Faktorenanalyse können die Parameter mithilfe des
Maximum-Likelihood-Verfahrens geschätzt werden. Traditionell werden die Parameter
dabei durch Minimierung der sogenannten *Diskrepanzfunktion* geschätzt (vgl.
@lawley1940, @joreskog1967 und @joreskog1969). Die funktionale Form der Diskrepanzfunktion
ist dabei durch ein Log-Likelihood-Kriterium bei Betrachtung der Frequentistischen
Verteilung der Stichprobenkovarianz motiviert. Diese ist nach @wishart1928 benannt.
Modernere Sichtweisen im Kontext von Strukturgleichungsmodellen motivieren die
funktionale Form der Diskrepanzfunktion direkt durch ein Log-Likelihood-Kriterium
bei Betrachtung der multivariaten Datennormalverteilung (vgl. @bollen1989 und @rosseel2021).
Wir wollen hier diesen modernen Weg nachzeichnen und dabei auf eine Einführung
der Wishart-Verteilung verzichten. Zu diesem Zweck nehmen wir durchgängig die
*Zentrierung* des betrachteten Datensatzes $Y \in \mathbb{R}^{m \times n}$, also $\bar{y} = 0_m$,
sowie die Identifizierbarkeit des Modells an. Für einen alternativen zeitgemäßen
Zugang zur Parameterschätzung im Normalverteilungsmodell der Faktorenanalyse mithilfe
des Expectation-Maximization Algorithmus der variationalen Inferenz, siehe z.B.
@rubin1982, @roweis1999 und @ghojogh2022. Die genauen Bezüge und qualitativen Eigenschaften der
traditionellen und modernen Faktorenanalyseschätzverfahren  sind dabei eine offene
Forschungsfrage.

Zur Diskussion des Maximum-Likelihood-Verfahrens im Normalverteilungsmodell der Faktorenanalyse
gehen wir wie folgt vor: Wir evaluieren zunächst die Log-Likelihood-Funktion des
Normalverteilungsmodells der Faktorenanalyse und definieren dann die funktionale Form der
traditionellen Diskrepanzfunktion nach @lawley1940. Wir zeigen dann, dass die
Minimumstellen der Diskrepanzfunktion Maximum-Likelihood-Schätzer für das Normalverteilungsmodell
der Faktorenanalyse sind. Die Bestimmung von Minimumstellen der Diskrepanzfunktion
mithilfe von Standardverfahren der nichtlinearen Optimierung (vgl. @rosseel2012, @rosseel2021)
ist also äquivalent zur Bestimmung von Maximumstellen der Log-Likelihood-Funktion
des Normalverteilungsmodells der Faktorenanalyse. Eine weitere Motivation für die Betrachtung
der Diskrepanzfunktion ergibt sich im Kontext von Likelihood-Ratio-Kriterium-basierten
Modellvergleichen, wie in @sec-likelihood-basierter-nullmodellvergleich diskutiert.


Für die Log-Likelihood-Funktion des Normalverteilungsmodells der Faktorenanalyse gilt
zunächst folgendes Theorem.

:::{#thm-log-Likelihood-funktion-und-maximum-likelihood-schaetzer-des-normalverteilungsmodells-der-faktorenanalyse}
## Log-Likelihood-Funktion und Maximum-Likelihood-Schätzer des Normalverteilungsmodells der Faktorenanalyse
Gegeben sei ein Faktorenanalysemodell der Form
\begin{equation}
y = Lf + \varepsilon \mbox{ mit } f \sim N(0_k,\Phi) \mbox{ und } \varepsilon \sim N(0_m,\Psi)
\end{equation}
mit Parametervektor
\begin{equation}
\theta := \mbox{vec}(L,\Phi,\Psi),
\end{equation}
und marginaler Datenkovarianzmatrix
\begin{equation}
\Sigma_\theta := L\Phi L^T + \Psi.
\end{equation}
Weiterhin sei $Y := (y_1,...,y_n) \in \mathbb{R}^{m \times n}$ ein zentrierter Datensatz von
$n$ unabhängigen Beobachtungen von $y$, $C$ seine Stichprobenkovarianzmatrix und
\begin{equation}
S := \frac{n-1}{n}C
\end{equation}
seine verzerrte Stichprobenkovarianzmatrix. Dann kann die Log-Likelihood-Funktion von
$Y$ geschrieben werden als
\begin{equation}
\ell_{Y} : \Theta \to \mathbb{R}, \theta \mapsto
\ell_{Y}(\theta) := - \frac{n}{2}\ln |\Sigma_\theta| - \frac{n}{2} \mbox{tr}\left(S\Sigma_\theta^{-1}\right) - \frac{nm}{2}\ln(2\pi)
\end{equation}
und eine Maximumstelle von $\ell_{Y}$, also ein Wert
\begin{equation}
\hat{\theta}_{\mbox{\tiny ML}} = \mbox{argmax}_{\theta \in \Theta} \ell_Y(\theta),
\end{equation}
heißt *Maximum-Likelihood-Schätzer* für $\theta$.
:::


:::{.proof}
Mit der Definition der Log-Likelihood-Funktion und der marginalen Datenverteilung
des Normalverteilungsmodells der Faktorenanalyse ergibt sich
\begin{align}\label{eq:cfa_llh}
\begin{split}
\ell_{Y}(\theta)
& = \ln \prod_{i=1}^n p_\theta(y_i)                                                                                                             \\
& = \sum_{i=1}^n \ln N\left(y_i; 0_m, L\Phi L^T +\Psi \right)                                                                                  \\
& = \ln \left(\prod_{i=1}^n (2\pi)^{-m/2} |\Sigma_\theta|^{-1/2}\exp\left(-\frac{1}{2}(y_i - 0_m)^T\Sigma_\theta^{-1}(y_i - 0_m))\right)\right) \\
& = -\frac{mn}{2}\ln 2\pi - \frac{n}{2} \ln |\Sigma_\theta| - \frac{1}{2}\sum_{i=1}^n y_i^T\Sigma_\theta^{-1}y_i .
\end{split}
\end{align}
Um die Gleichheit des letzten Terms auf der rechten Seite mit dem letzten Term
in der postulierten Funktionsform zu zeigen, halten wir zunächst fest,
dass mit elementaren Eigenschaften der Matrixspur gilt, dass
\begin{equation}
\mbox{tr}\left(\sum_{i=1}^n y_i^T \Sigma_\theta^{-1} y_i \right)
= \sum_{i=1}^n \mbox{tr}\left(y_i^T \Sigma_\theta^{-1} y_i \right)
= \sum_{i=1}^n \mbox{tr}\left(\Sigma_\theta^{-1} y_i y_i^T\right)
= \mbox{tr}\left(\Sigma_\theta^{-1} \sum_{i=1}^n  y_i y_i^T \right).
\end{equation}
Weiterhin gilt mit dem Binomischen Lehrsatz
\begin{align}
\begin{split}
\sum_{i=1}^n y_i^T\Sigma_\theta^{-1}y_i
& = \sum_{i=1}^n (y_i-\bar{y}+\bar{y})^T\Sigma_\theta^{-1}(y_i-\bar{y}+\bar{y}) \\
& = \sum_{i=1}^n (y_i-\bar{y})^T\Sigma_\theta^{-1} (y_i-\bar{y}) +
    \sum_{i=1}^n \bar{y}^T\Sigma_\theta^{-1}\bar{y} +
     2\sum_{i=1}^n (y_i-\bar{y})^T\Sigma_\theta^{-1}\bar{y} \\
& = \sum_{i=1}^n (y_i-\bar{y})^T\Sigma_\theta^{-1} (y_i-\bar{y}) +
    \sum_{i=1}^n \bar{y}^T\Sigma_\theta^{-1}\bar{y} +
    2\left(\sum_{i=1}^n \left(y_i-\frac{1}{n}\sum_{i=1}^n y_i\right)^T\right)\Sigma_\theta^{-1} \bar{y} \\
& = \sum_{i=1}^n (y_i-\bar{y})^T\Sigma_\theta^{-1} (y_i-\bar{y}) +
    \sum_{i=1}^n \bar{y}^T\Sigma_\theta^{-1}\bar{y} +
    2\left(\sum_{i=1}^n y_i^T -\frac{n}{n}\sum_{i=1}^n y_i^T\right)\Sigma_\theta^{-1} \bar{y} \\
& = \sum_{i=1}^n (y_i-\bar{y})^T\Sigma_\theta^{-1} (y_i-\bar{y}) +
    \sum_{i=1}^n \bar{y}^T\Sigma_\theta^{-1}\bar{y} +
    2\left(0_m^T\Sigma_\theta^{-1} \bar{y}\right) \\
& = \sum_{i=1}^n (y_i-\bar{y})^T\Sigma_\theta^{-1} (y_i-\bar{y}) +
    \sum_{i=1}^n \bar{y}^T\Sigma_\theta^{-1}\bar{y}
\end{split}
\end{align}
Also folgt mit obiger Eigenschaft der Matrixspur, der Zentrierung des Datensatzes
$\bar{y} = 0_m$ und der Definition von $S$
\begin{align}
\begin{split}
\sum_{i=1}^n y_i^T\Sigma_\theta^{-1}y_i
& = \sum_{i=1}^n (y_i-\bar{y})^T\Sigma_\theta^{-1} (y_i-\bar{y}) + \sum_{i=1}^n \bar{y}^T\Sigma_\theta^{-1}\bar{y}                      \\
& = \sum_{i=1}^n y_i^T\Sigma_\theta^{-1} y_i                                                                                            \\
& = \mbox{tr}\left(\sum_{i=1}^n y_i^T\Sigma_\theta^{-1} y_i\right)                                                                      \\
& = \mbox{tr}\left(\Sigma_\theta^{-1} \sum_{i=1}^n  y_i y_i^T \right)                                                                   \\
& = \mbox{tr}\left(\Sigma_\theta^{-1} n S\right)                                                                                        \\
& = n\,\mbox{tr}\left(S\Sigma_\theta^{-1}\right)
\end{split}
\end{align}
Substitution in $\ell_Y(\theta)$ von oben ergibt dann die postulierte
funktionale Form der Log-Likelihood-Funktion.
:::

Die Diskrepanzfunktion der Faktorenanalyse und basierend auf ihr definierte Parameterschätzer
sind nun wie folgt definiert.



:::{#def-diskrepanzfunktion-der-faktorenanalyse}
## Diskrepanzfunktion der Faktorenanalyse
Gegeben sei ein Faktorenanalysemodell der Form
\begin{equation}
y = Lf + \varepsilon \mbox{ mit } f \sim N(0_k,\Phi) \mbox{ und } \varepsilon \sim N(0_m,\Psi)
\end{equation}
mit Parametervektor
\begin{equation}
\theta := \mbox{vec}(L,\Phi,\Psi),
\end{equation}
und marginaler Datenkovarianzmatrix
\begin{equation}
\Sigma_\theta := L\Phi L^T + \Psi.
\end{equation}
Weiterhin sei für einen Datensatz $Y \in \mathbb{R}^{m \times n}$ von $n$ unabhängigen
Beobachtungen von $y$ $S$ die verzerrte Stichprobenkovarianzmatrix von $Y$.
Dann heißt die Funktion
\begin{equation}
F_Y : \Theta \to \mathbb{R}, \theta \mapsto F_{Y}(\theta) := n \ln |\Sigma_\theta| + n\mbox{tr}\left(S\Sigma_\theta^{-1}\right) - n\ln |S| - nm
\end{equation}
die *Diskrepanzfunktion der Faktorenanalyse*. Weiterhin heißt ein Wert $\hat{\theta} \in \Theta$ mit
\begin{equation}
\hat{\theta} = \mbox{argmin}_{\theta \in \Theta} F_Y(\theta),
\end{equation}
also eine Minimumstelle von $F_{Y}$, ein *diskrepanzfunktionsbasierter Faktorenanalyseparameterschätzer*. -->
:::

\tiny
```{r, warning = FALSE}
library(psych)
Y       = as.matrix(read.csv("./_data/903-fa-keller.csv"))                      # R-Datenmatrix: Beobachtungen in Zeilen, Variablen in Spalten
M       = fa(r = Y, nfactors = 2, rotate = "none", fm = "ml")                   # Modellformulierung und -schätzung
L_hat   = M$loadings[,1:2]                                                      # Faktorladungsmatrixschätzer
```
\normalsize


Der Vergleich mit @thm-log-Likelihood-funktion-und-maximum-likelihood-schaetzer-des-normalverteilungsmodells-der-faktorenanalyse
zeigt, dass die Log-Likelihood-Funktion und die Diskrepanzfunktion des
Normalverteilungsmodells der Faktorenanalyse nicht identisch sind. Allerdings kann
man zeigen, dass Minimumstellen der Diskrepanzfunktion Maximumstellen der
Log-Likelihood-Funktion sind und damit die Minimierung der Diskrepanzfunktion
Maximum-Likelihood-Schätzer für die Parameter des Faktorenanalyse-Normalverteilungsmodells
ergibt. Die Motivation dafür, die Diskrepanzfunktion in modernen Betrachtungen
der Faktorenanalyse beizubehalten und nicht zugunsten der Log-Likelihood-Funktion aufzugeben
(vgl. @rosseel2021) erschließt sich dann vor dem Hintergrund der Modellevaluation.


:::{#thm-aequivalenz-von-diskrepanzfunktionsbasierten-und-maximum-likelihood-parameterschaetzern}
## Äquivalenz von diskrepanzfunktionsbasierten und Maximum-Likelihood-Schätzern
Jede Minimumstelle der Diskrepanzfunktion der Faktorenanalyse maximiert die Log-Likelihood-Funktion
des Normalverteilungsmodells der Faktorenanalyse.
:::

:::{.proof}
Wir halten zunächst fest, dass mit von $\theta$ unabhängigen Konstanten $a,b \in \mathbb{R}$ gilt, dass
\begin{equation}
\ell_Y(\theta) = a\left(-F_Y(\theta)\right) + b.
\end{equation}
Die Log-Likelihood-Funktion ist also eine linear-affine und damit insbesondere
monotone Transformation von $F_Y$. Da monotone Transformationen Extremstellen unverändert
lassen und ein negatives Vorzeichen eine Minimumstelle in eine Maximumstelle transformiert,
ergibt sich das Theorem direkt.

:::

Minima von $F_{Y}$ werden in populären Analyseprogrammen zur Faktorenanalyse mit
iterativen Standardverfahren der nichtlinearen Optimierung bestimmt. Allgemein
gehen diese Verfahren von einem Startwert $\hat{\theta}^{(0)}$
aus und evaluieren weitere Iteranden rekursiv durch
\begin{equation}
\hat{\theta}^{(i+1)} = g\left(\hat{\theta}^{(i)},Y\right) \mbox{ für } i = 0,1,...
\end{equation}
mit einer entsprechend gewählten Funktion $g$ des vorherigen Iteranden
$\hat{\theta}^{(i)}$ und des Datensatzes $Y$ solange, bis ein entsprechend
gewähltes Abbruchkriterium erfüllt ist. Einen Überblick über die zum Beispiel im
populärem **R** Paket [\textcolor{blue}{lavaan}](https://lavaan.ugent.be/)
implementierten Optimierungsalgorithmen geben @rosseel2012 und @rosseel2021.
Wir wollen die numerische Minimierung  der Diskrepanzfunktion hier nicht weiter
vertiefen.

**Anwendungsbeispiel**

Folgender **R** Code demonstriert die Maximum-Likelihood-Schätzung der Parameter
eines Faktorenanalysemodells mit $k = 2$ anhand des in
@fig-bdi-datensatz dargestellten Datensatzes nach @keller2008 mithilfe des `psych`
Paketes nach @revelle2024. @fig-2-l-hat-hks-ihaf-ml stellt die Ergebnisse von
Hauptkomponentenschätzung, iterierter Hauptachsenfaktorisierung und Maximum-Likelihood-Schätzung
der Faktorladungsmatrix nebeneinander dar. Es ergeben sich qualitativ ähnliche
Ladungen der beiden Faktoren auf die Items des BDI-II, allerdings mit feineren
quantitativen Unterschieden.


```{r, echo = FALSE}
L_hat_ml            = L_hat
rownames(L_hat_ml)  = NULL
colnames(L_hat_ml)  = NULL
```

```{r, echo = FALSE, eval = FALSE}
library(latex2exp)
library(plot.matrix)
library(RColorBrewer)
pdf(
file        = "./_figures/903-l-hat-hks-ihaf-ml.pdf",
width       = 30,
height      = 10)
par(
family      = "sans",
pty         = "m",
bty         = "l",
lwd         = 1,
las         = 2,
mgp         = c(3,1,0),
mfcol       = c(1,3),
xaxs        = "i",
yaxs        = "i",
font.main   = 1,
cex         = 1,
cex.main    = 3,
mar         = c(4,14,4,4))

plot(
L_hat_hks,
breaks      = seq(-1.5,1.5,len = 10),
col         = rev(brewer.pal(n = 10, name = "RdBu")),
digits      = 2,
key         = NULL,
cex         = 1,
polygon.key = NULL,
axis.key    = NULL,
xlab        = "",
ylab        = "",
main        = "Hauptkomponentenschätzung")

plot(
L_hat_ihaf,
breaks      = seq(-1.5,1.5,len = 10),
col         = rev(brewer.pal(n = 10, name = "RdBu")),
digits      = 2,
key         = NULL,
cex         = 1,
polygon.key = NULL,
axis.key    = NULL,
xlab        = "",
ylab        = "",
main        = "Hauptachsenfaktorisierung")

plot(
L_hat_ml,
breaks      = seq(-1.5,1.5,len = 10),
col         = rev(brewer.pal(n = 10, name = "RdBu")),
digits      = 2,
key         = NULL,
cex         = 1,
polygon.key = NULL,
axis.key    = NULL,
xlab        = "",
ylab        = "",
main        = "Maximum-Likelihood")
dev.off()
```

![Faktorladungsmatrixschätzer für den BDI-II Datensatz nach @keller2008 basierend auf Hauptkomponenten-,
iterierter Hauptachsenfaktorisierung- und Maximum-Likelihood-Schätzung](./_figures/903-l-hat-hks-ihaf-ml){#fig-2-l-hat-hks-ihaf-ml fig-align="center" width=100%}

## Modellevaluation {#sec-faktorenanalyse-modellevaluation}

Grundlegende Fragen der Modellevaluation im Kontext der Faktorenanalyse betreffen
die Frage der Anzahl der zur Erklärung eines Datensatzes benötigten Faktoren, sowie
die Überlegenheit eines spezifizierten Modells gegenüber einem parametrischen Nullmodell.
Erstere Frage behandeln wir aus varianzanalytischer Sicht in @sec-stichprobenvarianzbasierte-wahl-der-faktoranzahl.
Zweitere Frage behandeln wir aus Likelihood-Ratio-Sicht in @sec-likelihood-basierter-nullmodellvergleich.

### Stichprobenvarianzbasierte Wahl der Faktoranzahl {#sec-stichprobenvarianzbasierte-wahl-der-faktoranzahl}
Die quantitative Grundlage der stichprobenvarianzbasierten Faktorzahlwahl ist
die additive Zerlegung der *Gesamtstichprobenvarianz* in eine *faktorenbasierte
Stichprobenvarianz* und eine *fehlerbasierte Stichprobenvarianz*. Man bestimmt
die Faktorenanzahl dann anhand des Prinzips, dass bei möglichst geringer Faktorenzahl
das Verhältnis von faktorenbasierter Stichprobenvarianz und Fehlervarianz möglichst
groß ist. Traditionell gibt es zu diesem Zweck eine Reihe von Heuristiken. Im Folgenden
zeigen zunächst die Validität der skizzierten additiven Stichprobenvarianzzerlegung
und diskutieren dann einige Möglichkeiten zur Wahl der Faktorenzahl.

:::{#def-stichprobenvarianzzerlegung-der-faktorenanalyse}
## Stichprobenvarianzzerlegung der Faktorenanalyse
$Y \in \mathbb{R}^{m \times n}$ sei ein Datensatz von $n$ unabhängigen Beobachtungen
eines Faktorenanalysemodells, $C \in \mathbb{R}^{m \times m}$ sei seine Stichprobenkovarianzmatrix
und $\hat{L}\in \mathbb{R}^{m \times k}$  und $\hat{\Psi}\in \mathbb{R}^{m \times m}$
seien die Hauptkomponentenschätzer $k$ter Ordnung. Dann werden

* die Summe der Diagonalemente von $C$ als *Gesamtstichprobenvarianz*,
* die Summe der Diagonalelemente von $\hat{L}\hat{L}^T$ als *faktorbasierte Stichprobenvarianz* und
* die Summe der Diagonalelemente von $\hat{\Psi}$ als *fehlerbasierte Stichprobenvarianz*

bezeichnet.
:::

Es gilt nun folgendes Theorem.

:::{#thm-stichprobenvarianzzerlegung-der-faktorenanalyse}
## Stichprobenvarianzzerlegung der Faktorenanalyse

Basierend auf $n$ unabhängigen Beobachtungen eines Faktorenanalysemodells seien

* $C = (c_{ij})_{1 \le i,j \le m} \in \mathbb{R}^{m \times m}$ die Stichprobenkovarianzmatrix,
* $\hat{L} = (\hat{l}_{ij})_{1 \le i \le m, 1 \le j \le k} \in \mathbb{R}^{m \times k}$ der Hauptkomponentenschätzer $k$ter Ordnung von $L$,
* $\hat{\Psi} = \mbox{diag}(\hat{\psi}_i,..., \hat{\psi}_m) \in \mathbb{R}^{m \times m}$ der Hauptkomponentenschätzer $k$ter Ordnung von $\Psi$,

sowie

* $G := \sum_{i=1}^m c_{ii}$ die Gesamtstichprobenvarianz,
* $F := \sum_{i=1}^m \sum_{j=1}^k \hat{l}_{ij}^2$ die faktorenbasierte Stichprobenvarianz,
* $U := \sum_{i=1}^m \hat{\psi}_i$ die Beobachtungsrauschenbasierte Stichprobenvarianz.

Dann gilt
\begin{equation}
G = F + U.
\end{equation}
Außerdem gilt mit den Eigenwerten $\lambda_1,...,\lambda_k$ von $C$, dass
\begin{equation}
F = \sum_{j=1}^k \lambda_j \mbox{, wobei } \lambda_j = \sum_{i=1}^m \hat{l}_{ij}^2
\end{equation}
für $j = 1,...,k$ der Anteil des $j$ten Faktors an $F$ ist.
:::

:::{.proof}
Wir erinnern zunächst daran, dass die Diagonalelemente von $\hat{L}\hat{L}^T$ durch
\begin{equation}
\sum_{j=1}^k \hat{l}_{ij}^2
\end{equation}
gegeben sind, wovon man sich durch Betrachtung der Einträge von $\hat{L}\hat{L}^T$ überzeugt:
\begin{align}
\begin{split}
\hat{L}\hat{L}^T
& =
\begin{pmatrix}
\hat{l}_{11} & \cdots & \hat{l}_{1k} \\
\hat{l}_{21} & \cdots & \hat{l}_{2k} \\
\vdots & \ddots & \vdots \\
\hat{l}_{m1} & \cdots & \hat{l}_{mk} \\
\end{pmatrix}
\begin{pmatrix}
\hat{l}_{11} & \cdots & \hat{l}_{m1} \\
\hat{l}_{12} & \cdots & \hat{l}_{m2} \\
\vdots & \ddots & \vdots \\
\hat{l}_{1k} & \cdots & \hat{l}_{mk} \\
\end{pmatrix} \\
& =
\begin{pmatrix*}[r]
\sum_{j=1}^k \hat{l}_{1j}^2             & \sum_{j=1}^k \hat{l}_{1j}\hat{l}_{2j}     & \cdots    & \sum_{j=1}^k \hat{l}_{1j}\hat{l}_{mj}     \\
\sum_{j=1}^k \hat{l}_{2j}\hat{l}_{1j}   & \sum_{j=1}^k \hat{l}_{2j}^2               & \cdots    & \sum_{j=1}^k \hat{l}_{2j}\hat{l}_{mj}     \\
\vdots                                  & \cdots                                    &  \ddots   & \vdots                                    \\
\sum_{j=1}^k \hat{l}_{mj}\hat{l}_{1j}   & \sum_{j=1}^k \hat{l}_{mj}\hat{l}_{2j}     & \cdots    & \sum_{j=1}^k \hat{l}_{mj}^2               \\
\end{pmatrix*}
\end{split}
\end{align}
Die Identität von $G$ und $F + U$ folgt dann direkt aus der Identität der Diagonalelemente
von $C$, $\hat{L}\hat{L}^T$ und $\hat{\Psi}$, die im Rahmen der Hauptkomponentenschätzung
mithilfe von
\begin{equation}
\hat{\psi}_i := c_{ii} - \sum_{j = 1}^k \hat{l}_{ij}^2 \mbox{ für } i = 1,...,m
\end{equation}
konstruiert wird. Um als nächstes
\begin{equation}
F = \sum_{j=1}^k \lambda_j
\end{equation}
zu zeigen, halten zunächst fest, dass mit der Definition des Hauptkomponentenschätzer $\hat{L}$
die Summe der quadrierten Einträge in der $j$ten Spalte von $\hat{L}$ gleich der
Summe der quadrierten Einträge in der $j$ten Spalte von $Q_k\Lambda_k^{1/2}$ ist.
Dies mag man sich zum Beispiel für $m = 5$ und $k = 2$ verdeutlichen:
\begin{align}
\begin{split}
\hat{L} = Q_k\Lambda_k^{1/2} \Leftrightarrow
\begin{pmatrix}
\hat{l}_{11} & \hat{l}_{12} \\
\hat{l}_{21} & \hat{l}_{22} \\
\hat{l}_{31} & \hat{l}_{32} \\
\hat{l}_{41} & \hat{l}_{42} \\
\hat{l}_{51} & \hat{l}_{52} \\
\end{pmatrix}
& =
\begin{pmatrix}
q_{11} & q_{12} \\
q_{21} & q_{22} \\
q_{31} & q_{32} \\
q_{41} & q_{42} \\
q_{51} & q_{52} \\
\end{pmatrix}
\begin{pmatrix}
\sqrt{\lambda_{1}} & 0                  \\
0                  & \sqrt{\lambda_{2}} \\
\end{pmatrix} =
\begin{pmatrix}
\sqrt{\lambda_{1}}q_{11} & \sqrt{\lambda_{2}}q_{12} \\
\sqrt{\lambda_{1}}q_{21} & \sqrt{\lambda_{2}}q_{22} \\
\sqrt{\lambda_{1}}q_{31} & \sqrt{\lambda_{2}}q_{32} \\
\sqrt{\lambda_{1}}q_{41} & \sqrt{\lambda_{2}}q_{42} \\
\sqrt{\lambda_{1}}q_{51} & \sqrt{\lambda_{2}}q_{52} \\
\end{pmatrix}
\end{split}
\end{align}
Weiterhin halten wir fest, dass, wenn $q_j$ für $j = 1,..,k$ die $j$te Spalte
von $Q_k$ bezeichnet aufgrund der Orthonormalität von $Q$ folgt, dass
\begin{equation}
q_j^Tq_j = \sum_{i = 1}^m q_{ij}^2 = 1.
\end{equation}
Dann ergibt sich für die Summe der Diagonalelemente von $\hat{L}\hat{L}^T$ aber
\begin{equation}
F
= \sum_{i=1}^m \sum_{j=1}^k \hat{l}_{ij}^2
= \sum_{j=1}^k \sum_{i=1}^m \hat{l}_{ij}^2
= \sum_{j=1}^k \sum_{i=1}^m \left(\sqrt{\lambda}_jq_{ij}\right)^2
= \sum_{j=1}^k \lambda_j\sum_{i=1}^m q_{ij}^2
= \sum_{j=1}^k \lambda_j
\end{equation}
Die Tatsache, dass der $j$te Eigenwert $\lambda_j$ von $C$ dabei der Anteil der durch
den $j$ten Faktor erklärten Gesamtstichprobenvarianz ist ergibt sich dabei durch
die Einsicht, dass der Beitrag des $j$ten Faktors in der $j$ten Spalte von
$\hat{L}$ enkodiert ist und obige Gleichungskette impliziert, dass
\begin{equation}
\sum_{i=1}^m \hat{l}_{ij}^2 = \lambda_j \mbox{ für } j = 1,...,k.
\end{equation}
:::

**Anwendungsbeispiel**

Folgender **R** Code bestimmt die Gesamtstichprobenvarianz, faktorbasierte Stichprobenvarianz
und fehlerbasierte Stichprobenvarianz sowie ihre Beziehungen nach
@thm-varianzzerlegung-der-faktoranalytischen-datenkomponenten für ein Faktorenanalysemodell
mit $k = 2$ anhand des in @fig-bdi-datensatz dargestellten
Datensatzes nach @keller2008.

\tiny
```{r, echo = TRUE}
# EFA mit Hauptkomponentenschätzung für k = 2
YT        = read.csv("./_data/903-fa-keller.csv")                   # Y^T \in \mathbb{R}^{n x m}
Y         = as.matrix(t(YT))                                        # Y \in \mathbb{R}^{m x n}
m         = nrow(Y)                                                 # Datendimension
n         = ncol(Y)                                                 # Datenpunktanzahl
k         = 2                                                       # Faktoranzahl
I_n       = diag(n)                                                 # Einheitsmatrix I_n
J_n       = matrix(rep(1,n^2), nrow = n)                            # 1_{nn}
C         = (1/(n-1))*(Y %*% (I_n-(1/n)*J_n) %*% t(Y))              # Stichprobenkovarianzmatrix
EA        = eigen(C)                                                # Eigenanalyse von C
lambda_k  = EA$values[1:k]                                          # k größte Eigenwerte von C
Q_k       = EA$vectors[,1:k]                                        # k zugehörige Eigenvektoren von C
L_hat     = Q_k %*% diag(sqrt(lambda_k))                            # Faktorladungsmatrixschätzer
Psi_hat   = diag(diag(C) - diag(L_hat %*% t(L_hat)))                # Beobachtungsrauschenkovarianzmatrixschätzer
GG        = sum(diag(C))                                            # Gesamtstichprobenvarianz
FF        = sum(diag(L_hat %*% t(L_hat)))                           # Faktorenbasierte Stichprobenvarianz
UU        = sum(diag(Psi_hat))                                      # Beobachtungsrauschenbasierter Stichprobenvarianz
FF_lambda = sum(lambda_k)                                           # Summe der Eigenwerte \lambda_1,...,\lambda_k
```
\footnotesize
```{r, echo = FALSE}
cat("G   ="  , round(GG,2),
    "\nF   =", round(FF,2),
    "\nU   =", round(UU,2),
    "\nF+U =", round(FF + UU,2),
    "\n")
```
```{r, echo = FALSE}
cat("Faktorbasierte Stichprobenvarianz F        ="  , round(FF,2),
    "\nSumme der Eigenwerte lambda_1,...,lambda_k =", round(FF_lambda,2))
```
\normalsize
Basierend auf obiger Stichprobenvarianzzerlegung kann man nun die Faktorzahl $k$
so wählen, dass ein vorgegebener Anteil der Gesamtstichprobenvarianz durch das
entsprechende Faktorenanalysemodell erklärt wird. Obige Stichprobenvarianzzerlegung
besagt ja gerade, dass der durch den $j$ten Faktor erklärte Anteil an der
Gesamtstichprobenvarianz $G$ durch $\lambda_j$,  der durch den $j$ten Faktor
erklärte relative Anteil an der Gesamtstichprobenvarianz demnach durch $\lambda_j/G$ und
der durch die $j = 1,...,k$  Faktoren erklärte relative Anteil an der
Gesamtstichprobenvarianz damit durch $\sum_{j=1}^k\lambda_j/G$ gegeben ist. Es macht
also Sinn, $\lambda_j, \lambda_j/G$ und $\sum_{j=1}^k\lambda_j/G$ zu untersuchen
und zu  visualisieren. Basierend auf einer solchen Darstellung mag man dann $k$
so wählen, dass $k$ möglichst klein und $\sum_{j=1}^k\lambda_j/G$ möglichst groß ist.
Die Visualisierung der $\lambda_j$ wird in diesem Kontext *Scree-Plot* genannt, wobei
sich das englische Wort *Scree* auf die geologische Formation einer Geröllhalde oder
eines Talus bezieht und den charakteristischen zunächst schnell und dann langsam abfallenenden
Anteil an erklärter Stichprobenvarianz durch die der Größe nach geordneten Eigenwerte
beschreibt.

**Awendungsbeispiel**

\tiny
```{r, echo = TRUE, eval = TRUE}
# FA mit Hauptkomponentenschätzung für k = 5
YT        = read.csv("./_data/903-fa-keller.csv")                   # Y^T \in \mathbb{R}^{n x m}
Y         = as.matrix(t(YT))                                        # Y   \in \mathbb{R}^{m x n}
m         = nrow(Y)                                                 # Datendimension
n         = ncol(Y)                                                 # Datenpunktanzahl
k         = 5                                                       # Faktoranzahl
I_n       = diag(n)                                                 # Einheitsmatrix I_n
J_n       = matrix(rep(1,n^2), nrow = n)                            # 1_{nn}
C         = (1/(n-1))*(Y %*% (I_n-(1/n)*J_n) %*% t(Y))              # Stichprobenkovarianzmatrix
EA        = eigen(C)                                                # Eigenanalyse von C
lambda_k  = EA$values[1:k]                                          # k größte Eigenwerte von C
Q_k       = EA$vectors[,1:k]                                        # k zugehörige Eigenvektoren von C
L_hat     = Q_k %*% diag(sqrt(lambda_k))                            # Faktorladungsmatrixschätzer
Psi_hat   = diag(diag(C) - diag(L_hat %*% t(L_hat)))                # Beobachtungsrauschenkovarianzmatrixschätzer
G         = sum(diag(C))                                            # Gesamtstichprobenvarianz
```
\normalsize

```{r, eval = FALSE, echo = FALSE}
print(cumsum(lambda_k)/GG)
library(latex2exp)
pdf(
file        = "./_figures/903-scree.pdf",
width       = 10,
height      = 4)
par(
family      = "sans",
mfcol       = c(1,3),
pty         = "s",
bty         = "l",
lwd         = 1,
las         = 1,
mgp         = c(3,1,0),
xaxs        = "i",
yaxs        = "i",
font.main   = 1,
cex         = 1,
cex.main    = 1.2,
xpd         = TRUE,
mar         = c(2,4,3,2))
plot(
1:k,
lambda_k,
type        = "b",
ylim        = c(-.5,17),
xlim        = c(.5,5.5),
ylab        = "",
xlab        = "j",
main        = TeX("$\\lambda_j$"))
plot(
1:k,
lambda_k/GG,
type        = "b",
ylim        = c(-.01,.6),
xlim        = c(.5,5.5),
ylab        = "",
xlab        = "j",
main        = TeX("$\\lambda_j/G$"))
plot(
1:k,
cumsum(lambda_k)/GG,
type        = "b",
ylim        = c(.0,1),
xlim        = c(.5,5.5),
ylab        = "",
xlab        = "k",
main        = TeX("$\\sum_{i=1}^k \\lambda_j/G$"),
xpd         = TRUE)
dev.off()
```

![Scree-Plot und relative und kumulative Gesamtstichprobenvarianz durch steigende Faktorenanzahlen für den BDI-II Datensatz nach @keller2008.](./_figures/903-scree){#fig-scree fig-align="center" width=80%}

Aus @fig-scree liest man ab, dass mit einer Faktoranzahl von $k = 1$ 56 %
der Gesamtstichprobenvarianz, mit $k = 2$ können 87 % der Gesamtstichprobenvarianz
und mit $k = 3$ 88 % der Gesamtstichprobenvarianz erklärt werden können. Der relative
Anteil der durch Hinzunahme des dritten Faktors ist mit 1% also gering, so dass
im Sinne der Modellparsimonität die Wahl von $k = 2$ Faktoren sinnvoll erscheint.

### Likelihood-basierter Nullmodellvergleich {#sec-likelihood-basierter-nullmodellvergleich}

Die Normalverteilungsannahme im Faktorenanalysemodell ermöglicht es, strukturierte
Modellvergleiche mithilfe eines Log-Likelihood-Ratio-Kriteriums durchzuführen. Zu
dessen Erläuterung seien $Y := (y_1,...,y_n) \in \mathbb{R}^{m \times n}$ sei
ein Datensatz von $n$ unabhängigen Beobachtungen eines Faktorenanalysemodells mit
$\bar{y} = 0_m$ und $\mbox{uvec}(A,B,...)$ sei die konkatenisierte Vektorisierung
der unikalen Werte der Matrizen $A,B,...$ sowie $\mbox{uvec}^{-1}(A,B,...)$ ihre Umkehrung.
Weiterhin sei M1 ein Normalverteilungsmodell der Faktorenanalyse, das die
Ordnungsrelation erfüllt und identifizierbar ist,
\begin{equation}
y \sim N(0,\Sigma_\theta)
\end{equation}
mit
\begin{equation}
\Sigma_\theta = L\Phi L^T+\Psi, \theta = \mbox{uvec}(L,\Phi,\Psi) \in \Theta, \Theta\subset\mathbb{R}^p \mbox{ und } p \le m(m+1)/2
\end{equation}
und M2 ein multivariates Normalverteilungsmodell mit beliebigem Kovarianzmatrixparameter,
\begin{equation}
y \sim N(0,\Sigma_\gamma) \mbox{ mit } \Sigma_\gamma = \mbox{uvec}^{-1}(\gamma), \gamma \in \Gamma \mbox{ und } \Gamma \subset \mathbb{R}^{m(m+1)/2}.
\end{equation}
Das Log-Likelihood-Ratio-Kriterium zum Vergleich von M1 und M2 setzt bekanntlich
die maximierten Wahrscheinlichkeitsdichten von $Y$ unter M1 und M2 ins Verhältnis.
Im vorliegenden Fall hat es die Form
\begin{equation}
\Lambda_Y := \ln\left(\frac{\max_{\theta \in \Theta} \prod_{i=1}^n N(y_i;0_m,\Sigma_\theta)}{\max_{\gamma \in \Gamma}\prod_{i=1}^n N(y_i;0_m,\Sigma_\gamma)}\right).
\end{equation}
Große Werte von $\Lambda_Y$ bedeuten, dass $Y$ unter M1 eine größere
Wahrscheinlichkeitsdichte besitzt als unter M2. Dies wird allgemein als Evidenz
dafür verstanden, dass $Y$ eher von M1 als von M2 generiert wurde. Dabei ist
$\Lambda_Y$ letztlich die zentrale Motivation für die funktionale Form der
Diskrepanzfunktion (cf. @lawley1940). Folgendes Theorem zeigt nun zunächst den
Zusammenhang zwischen dem Likelihood-Ratio-Kriterium $\Lambda_Y$ und der im Kontext
der Maximum-Likelihood-Schätzung der Faktorenanalyse eingeführten Diskrepanzfunktion.


:::{#thm-diskrepanzfunktion}
## Diskrepanzfunktion

Für einen Datensatz $Y := (y_1,...,y_n) \in \mathbb{R}^{m \times n}$ mit $\bar{y} = 0_m$
von $n$  unabhängigen Beobachtungen eines Zufallsvektors $y$ sei das
\textit{Log-Likelihood-Ratio-Kriterium der Faktorenanalyse} gegeben durch
\begin{equation}
\Lambda_Y := \ln \left(\frac{\max_{\theta \in \Theta} \prod_{i=1}^n N(y_i;0_m,\Sigma_\theta)}{\max_{\gamma \in \Gamma}\prod_{i=1}^n N(y_i;0_m,\Sigma_\gamma)}\right),
\end{equation}
wobei
\begin{equation}
\Sigma_\theta = L\Phi L^T+\Psi, \theta = \mbox{uvec}(L,\Phi,\Psi) \in \Theta, \Theta\subset\mathbb{R}^p \mbox{ und } p \le m(m+1)/2
\end{equation}
und
\begin{equation}
\Sigma_\gamma = \mbox{uvec}^{-1}(\gamma), \gamma \in \Gamma \mbox{ und } \Gamma \subset \mathbb{R}^{m(m+1)/2}
\end{equation}
seien. Weiterhin sei für die verzerrte Stichprobenkovarianzmatrix $S$ von $Y$
\begin{equation}
F_{Y}(\theta) := n\ln |\Sigma_\theta| + n\mbox{tr}\left(S\Sigma_\theta^{-1}\right) - n\ln|S| - nm
\end{equation}
die Diskrepanzfunktion und $\hat{\theta}$ eine Minimumstelle von $F_{Y}$. Dann gilt
\begin{equation}
-2\Lambda_Y = F_Y(\hat{\theta})
\end{equation}
:::

:::{.proof}

Wir halten zunächst fest, dass
\begin{equation}
\max_{\theta \in \Theta} \prod_{i=1}^n N(y_i;0_m,\Sigma_\theta) = \prod_{i=1}^n N\left(y_i;0_m,\Sigma_{\hat{\theta}}\right)
\end{equation}
weil eine Minimumstelle $\hat{\theta}$ von $F_Y$ wie in @thm-aequivalenz-von-diskrepanzfunktionsbasierten-und-maximum-likelihood-parameterschaetzern
gesehen die Log-Likelihood-Funktion und damit auch die Likelihood-Funktion eines
Normalverteilungsmodells der Faktorenanalyse maximiert. Weiterhin halten wir
fest, dass
\begin{equation}
\max_{\gamma \in \Gamma}\prod_{i=1}^n N(y_i;0_m,\Sigma_\gamma) = \prod_{i=1}^n N(y_i;0_m,S)
\end{equation}
weil die verzerrte Stichprobenkovarianz der Maximum-Likelihood-Schätzer des Kovarianzmatrixparameters
einer multivariaten Normalverteilung ist. Die Logarithmuseigenschaften ergeben dann
\begin{align}
\begin{split}
\Lambda_Y
= \ln \left(\frac{\prod_{i=1}^n N\left(y_i;0_m,\Sigma_{\hat{\theta}}\right)}{\prod_{i=1}^n N(y_i;0_m,S)}\right)
= \sum_{i=1}^n \ln N\left(y_i;0_m,\Sigma_{\hat{\theta}}\right) - \sum_{i=1}^n \ln N(y_i;0_m,S)
\end{split}
\end{align}
Substitution der funktionalen Form der Log-Likelihood-Funktion der konfirmatorischen Faktorenanalyse
und der funktionalen Form der WDF der multivariaten Normalverteilung ergibt
\begin{align}
\begin{split}
\Lambda_Y
= & \sum_{i=1}^n \ln N\left(y_i;0_m,\Sigma_{\hat{\theta}}\right) - \sum_{i=1}^n \ln N(y_i;0_m,S) \\
= & - \frac{mn}{2}\ln(2\pi)
    - \frac{n}{2} \ln |\Sigma_\theta|
    - \frac{n}{2} \mbox{tr}\left(S\Sigma_\theta^{-1}\right)
    - \frac{n}{2}\bar{y}^T\Sigma_\theta^{-1}\bar{y} \\
  & + \frac{mn}{2}\ln(2\pi)
    + \frac{n}{2} \ln |S|
    + \frac{n}{2} \mbox{tr}\left(SS^{-1}\right)
    + \frac{n}{2}\bar{y}^TS^{-1}\bar{y} \\
= & - \frac{n}{2} \ln |\Sigma_\theta|
    - \frac{n}{2} \mbox{tr}\left(S\Sigma_\theta^{-1}\right)
    - \frac{n}{2}0_m^T\Sigma_\theta^{-1}0_m \\
  & + \frac{n}{2} \ln |S|
    + \frac{n}{2} \mbox{tr}\left(SS^{-1}\right)
    + \frac{n}{2}0_m^TS^{-1}0_m \\
= & - \frac{n}{2} \ln |\Sigma_\theta| - \frac{n}{2} \mbox{tr}\left(S\Sigma_\theta^{-1}\right) + \frac{n}{2} \ln |S| + \frac{mn}{2} \\
\end{split}
\end{align}
Multiplikation mit -2 ergibt schließlich
\begin{equation}
-2\Lambda_Y = n \ln|\Sigma_\theta| + n\,\mbox{tr}\left(S\Sigma_\theta^{-1}\right) - n \ln |S| - mn = F_{Y}(\theta).
\end{equation}
:::

## Modellinterpretation

Da die Werte des beobachtbaren Zufallsvektors eines Faktorenanalysemodells als
Punkte in einem kanonischen Koordinatensystem aufgefasst werden, entspricht der
$j$-te Eintrag in der $i$-ten Zeile einer Faktorenladungsmatrix dem Wert der
beobachteten Variable $y_i$ für $f$, unter der Annahme, dass $f$ den Wert des
$j$-ten kanonischen Einheitsvektors annimmt. Wie in @thm-nichtidentifizierbarkeit-und-kovarianzinvarianz-der-faktorenanalyse
gesehen, bleibt das grundlegende Theorem der Faktorenanalyse jedoch erfüllt,
wenn sowohl die Faktorkoordinaten als auch die kanonischen Beobachtungen in den Zeilen
der Faktorenladungsmatrix auf eine beliebige andere orthogonale Basis projiziert
werden (@lawley1971). Mit anderen Worten: In Bezug auf die Korrelationsmatrix
des beobachtbaren Zufallsvektors ist der Parameter der Faktorenladungsmatrix
eben nur bis zu einer beliebigen orthogonalen Koordinatentransformation eindeutig
bestimmt — im Jargon der Faktorenanalyse als eine *orthogonale Rotation* bezeichnet.
Diese Eigenschaft, die die Parameter des Faktorenanalysemodells nicht identifizierbar macht,
hat Forschende dazu angeregt, Kriterien zur Auswahl einer bestimmten Faktorenladungsmatrix
aus ihrer unendlichen Menge gleichermaßen gültiger Werte zu entwickeln.

### Varimax-Rotation {-}

Eine Kriterium, das eine *einfache Struktur (simple structure)* nach  @thurstone1937,
der geschätzten Faktorladungsmatrix begünstigen soll, ist das Varimax-Kriterium
nach @kaiser1958. Im Wesentlichen formuliert das Varimax-Kriterium eine Zielfunktion,
um die Summe der Varianzen der quadrierten Einträge der Spalten der Faktorenladungsmatrix zu maximieren.
Auf diese Weise sollen Spalten bevorzugt werden, deren Einträge entweder nahe
am Spaltenmittelwert der Quadrate oder stark positiv bzw. negativ davon
abweichend sind und damit ein Muster bevorzugt werden, das in modernen Begriffen
als *sparse matrix* bezeichnet wird (@rohe2023). Entscheidend ist, dass das Varimax-Kriterium eine Funktion
der auf die ursprüngliche Faktorenladungsmatrix angewandten orthogonalen Rotation ist,
dargestellt durch die Multiplikation mit einer orthogonalen Matrix (@deisenroth2020).
Das Varimax-Problem besteht somit darin, die orthogonale Matrix zu identifizieren,
die das Varimax-Kriterium für eine gegebene Anfangs-Faktorenladungsmatrix maximiert.
Eine so erhaltene Version der Faktorenladungsmatrix ist hoffentlich leicht interpretierbar,
da sie direkt Gruppen von beobachtbaren Variablen mit kanonischen Einheitsvektor-Faktorwerten verknüpft
und somit den Faktoren im Hinblick auf die von ihnen getragenen beobachtbaren Variablen
Bedeutung verleiht. Der spezifische Varimax-Ansatz der **R** Funktion `varimax()`
implementiert einen Algorithmus, der als *simultane Faktoren-Varimax-Lösung*  bezeichnet
wird und von @horst1965 und @lawley1971 entwickelt wurde.

Im Folgenden geben wir daher zunächst einen kurzen Überblick über die Varimax-Zielfunktion,
die verwendet wird, um eine einfache Struktur der Faktorenladungsmatrix zu erreichen, betrachten dann
das daraus resultierende Optimierungsproblem mit Nebenbedingungen, gegen dann
die notwendige Bedingung für ein Maximum der Lagrange-Funktion dieses Problems an
und betrachten schließlich über den iterativen Algorithmus, der in `varimax()`
implementiert ist, um die notwendige Bedingung für eine orthogonale Koordinatentransformation
zu lösen. Zu diesem Zweck sei durchgängig
\begin{equation}
\hat{L}_M = \left(\hat{l}_{M_{ij}}\right){1 \le i \le m, 1 \le j \le k} := \hat{L}M
\end{equation}
die koordinatentransformierte Version einer Schätzung der Faktorenladungsmatrix
$\hat{L} \in \mathbb{R}^{m \times k}$, sodass die Koordinaten der Zeilenvektoren
von $\hat{L}$ bezüglich der Basisvektoren ausgedrückt werden, die die Spalten der
orthogonalen Matrix $M \in \mathbb{R}^{k \times k}$ bilden. Im Jargon der Faktorenanalyse
wird $\hat{L}_M$ üblicherweise als die *rotierte Faktorenladungsmatrix* bezeichnet und
$M$ als die *Rotationsmatrix*.

:::{#def-varimax-zielfunktion}
Gegeben sei ein Schätzer $\hat{L}$ für die Faktorladungsmatrix eines Faktorenanalysemodells.
Dann ist die Varimax-Zielfunktion definiert als
\footnotesize
$$
v : \mathbb{R}^{k \times k}_{\mbox{o}} \to \mathbb{R},
M \mapsto v(M)
:= \sum_{j=1}^k \sum_{i=1}^m\left(\hat{l}_{M_{ij}}^2 - \frac{1}{m}\sum_{r=1}^m \hat{l}^2_{M_{rj}} \right)^2
 = \sum_{j=1}^k \sum_{i=1}^m\left(\hat{l}_{M_{ij}}^4 - \frac{1}{m}\left(\sum_{r=1}^m \hat{l}^2_{M_{rj}}\right)^2 \right),
$$ {#eq-v}
\normalsize
wobei $\mathbb{R}^{k \times k}_{\mbox{o}}$ die Menge aller orthogonalen $k \times k$-Matrizen bezeichnen soll.
:::

Für eine gegebene Faktorenladungsmatrix bewertet die Varimax-Zielfunktion $v$
also die Summe der Abweichungsquadrate der quadrierten Einträge von $\hat{L}_M$,
wobei jede Abweichung vom entsprechenden Spaltenmittelwert als Funktion der Rotationsmatrix
$M$ gemessen wird. Es sei angemerkt, dass die Gleichheit auf der rechten Seite von
@eq-v einige algebraische Umformungen erfordert, die hier nicht ausgeführt werden.

Die Grundidee des Varimax-Ansatzes besteht nun darin, $v$ bezüglich der orthogonalen
Matrix $M$ zu maximieren. Dies führt auf das nichtlineare Optimierungsproblem
$$
\mbox{max}\, v(M) \mbox { unter der Nebenbedingung } M^TM = I_k.
$$ {#eq-max}
Mittels der Differentialrechnung für Matrizen konnte gezeigt werden (vgl. @horst1965,
@lawley1971, @neudecker1969, @magnus1989), dass die notwendige Bedingung für
ein Maximum der Lagrange-Funktion des Optimierungsproblems @eq-max in der Gleichung
$$
MA_M = B_M
$$ {#eq-MAB}
ausgedrückt werden kann, wobei $A_M \in \mathbb{R}^{k \times k}$ eine
symmetrische und positiv definite Matrix unbekannter Lagrange-Multiplikatoren ist und
\begin{equation}
B_M := \hat{L}^T\left(C_M- \frac{1}{m}\hat{L}_M D_M\right)
\end{equation}
mit
\begin{equation}
\hat{L}_M := \hat{L}M,
C_M := \left(\hat{l}_{M_{ij}}^3\right)_{1 \le i \le m, 1 \le j \le k} \mbox{ und }
D_M := \mbox{diag}\left(\sum_{i=1}^m \hat{l}_{M_{i1}}^2, ..., \sum_{i=1}^m \hat{l}_{M_{ik}}^2\right)
\end{equation}
ist. Bemerkenswert ist, dass @eq-MAB lediglich eine implizite Definition des optimalen
$M$ liefert, da beide Seiten der Gleichung von $M$ abhängen. Um dieses Gleichungssystem
iterativ nach $M$ zu lösen, geht der in `varimax()` implementierte Ansatz der
simultanen Faktoren-Varimax-Lösung nach folgendem Algorithmus vor.

:::{#def-simultane-faktoren-varimax-loesungsalgorithmus}
## Simultane-Faktoren-Varimax-Lösungsalgorithmus
Gegeben sei ein Schätzer $\hat{L}$ für die Faktorladungsmatrix eines Faktorenanalysemodells.
Dann hat der Algorithmus der **R** Funktion `varimax()` die folgende Form:

\footnotesize
\noindent \underline{Initialisierung}
\begin{itemize}
\item[(SN)] Setze $\hat{L}_N:= N\hat{L}$ mit
$N := \mbox{diag}\left(
\left(\sum_{j = 1}^k \hat{l}_{1j}^2\right)^{-\frac{1}{2}},
....,
\left(\sum_{j = 1}^k \hat{l}_{mj}^2\right)^{-\frac{1}{2}}\right)$
\item[(S0)] Setze $M^{(0)} := I_k,\delta^{(0)} := 0, \delta^{(1)} := 1$ und definiere $\varepsilon^{(0)}$
\end{itemize}

\noindent \underline{Iterationen}

\noindent Für $i = 1, ....,1000$ und solange $d^{(i)} \ge d^{(i-1)}(1 + \varepsilon)$

\begin{itemize}
\item[(S1)] Setze $\hat{L}_{M^{(i)}} = \hat{L}_N M^{(i-1)}$
\item[(S2)] Setze $B_{M^{(i)}} = \hat{L}_N^T\left(C_{M^{(i)}} - \frac{1}{m}\hat{L}_{M^{(i)}}D_{M^{(i)}}\right)$
\item[(S3)] Evaluiere $B_{M^{(i)}} = U^{(i)}\Delta^{(i)}V^{(i)^T}$
\item[(S4)] Setze $M^{(i)} = U^{(i)}V^{(i)^T}$
\item[(S5)] Evaluiere $d^{(i)} := \mbox{tr}(\Delta^{(i)})$
\end{itemize}

\noindent \underline{Finalisierung}
\begin{itemize}
\item[(S6)] Setze $\hat{L}_{NM}:= \hat{L}_NM^{(i)}$ und $\hat{L}_{M}:= N^{-1}\hat{L}_{NM}$
\end{itemize}
:::

In @def-simultane-faktoren-varimax-loesungsalgorithmus normalisiert der
Initialisierungsschritt (SN) jede Zeile der Faktorladungsmatrixschätzung $\hat{L}$
auf die euklidische Einheitslänge durch Multiplikation mit einer $m \times m$
diagonalen Normalisierungsmatrix $N$, deren Diagonalelemente den reziproken
euklidischen Längen der Zeilen von $\hat{L}$ entsprechen. Obwohl nicht unumstritten
(vgl. @kaiser1970, @kaiser1974, @rohe2023), wurde diese zeilenweise Normalisierung
bei der Einführung der Varimax-Rotation durch @kaiser1958 vorgeschlagen und bildet
das Standardverfahren in der **R** Implementierung der Varimax-Prozedur. Die
Rotationsmatrix wird dann als $k \times k$ Einheitsmatrix initialisiert,
die Konvergenzvariablen $\delta$ werden auf $0$ gesetzt und ein geeigneter Wert
für das Konvergenzkriterium $\varepsilon$ wird definiert. Die Iterationsschritte (S1)
und (S2) evaluieren dann die relevanten Iterandenmatrizen für die rechte Seite von
@eq-MAB, $L_{M^{(i)}}$, $D_{M^{(i)}}$, $C_{M^{(i)}}$, und $B_{M^{(i)}}$, wodurch
die rekursive Gleichung
$$
M^{(i+1)}A_{M^{(i)}} = B_{M^{(i)}}
$$ {#eq-rekursion}
implizit definiert wird. Diese implizite rekursive Gleichung wird dann für
$M^{(i+1)}$ mittels einer Singulärwertzerlegung von $B_{M^{(i)}}$ gelöst,
wobei $M^{(i+1)}$ in den Iterationsschritten (S3) und (S4) auf $U^{(i)}V^{(i)}$
gesetzt wird. Hierbei sind $U^{(i)}$ und $V^{(i)}$ die Matrizen der linken bzw.
rechten Singulärvektoren von $B_{M^{(i)}}$, und wir begründen diese Lösung
untenstehend. Die Konvergenz des Algorithmus wird dann anhand der Spur der
Singulärwertmatrix $\Delta^{(i)}$ im Iterationsschritt (S5) bewertet. Schließlich
wird nach der Konvergenz die optimierte Transformationsmatrix $M^{(i)}$ auf die
normalisierte Faktorladungsmatrixschätzung angewendet und die Normalisierungsskalierung
in Schritt (S6) rückgängig gemacht.

Wir wollen schließlich den Iterationsschritt (S4) begründen, welche die notwendige
Bedingung für ein Maximum der Lagrange-Funktion des restringierten Optimierungsproblems
Gleichung @eq-max in der Form von @eq-MAB iterativ mittels einer Singulärwertzerlegung
der Matrix auf der rechten Seite von @eq-MAB löst. Dieser Ansatz nutzt die
Eigenschaften der beteiligten Matrizen und deren Beziehungen. Zur Vereinfachung
der Notation verzichten wir im Folgenden auf die Matrixabhängigkeit von $M$ sowie
auf den Iterations-Superskript und betrachten die Lösung von $MA = B$ für
bekanntes $B$ und unbekannte (aber positiv-definite und symmetrische) Lagrange-Multiplikatormatrix $A$.
Zunächst stellen wir fest, dass die Prämultiplikation von $MA = B$ mit der Transponierten von $B$ ergibt, dass

\footnotesize
$$
MA = B
\Leftrightarrow B^TMA = B^TB
\Leftrightarrow (MA)^T MA B^TB
\Leftrightarrow A^TM^TMA = B^T B
\Leftrightarrow  A^2 = B^TB,
$$ {#eq-A2BTB}

\normalsize
wobei die letzte Äquivalenz aus der Orthogonalität von $M$ und der Symmetrie von $A$ folgt.

Basierend auf @eq-A2BTB formulieren wir als Nächstes zwei Ausdrücke für die unbekannte
Matrix $A^2$. Erstens betrachten wir die Singulärwertzerlegung von $B= USV^T$,
wobei $U$ die orthogonale Matrix der linken Singulärvektoren, $S$ die Diagonalmatrix
der Singulärwerte und $V$ die orthogonale Matrix der rechten Singulärvektoren ist. Wir erhalten dann:
$$
A^2 = B^TB = \left(USV^T\right)^TUSV^T = VSU^TUSV^T = VS^2V^T.
$$ {#eq-BTBSVD}
Da $A$ eine positiv-definite und symmetrische Matrix ist, kann sie als Zerlegung
in ihre orthogonale Matrix von Eigenvektoren $Q$ und ihre Diagonalmatrix von Eigenwerten
$\Lambda$ geschrieben werden. Wir haben also auch:
$$
A^2 = AA = Q\Lambda Q^TQ\Lambda Q^T = Q\Lambda^2 Q^T
$$ {#eq-AA}
und wir erhalten:
\begin{equation}
A^2 = VS^2V^T = Q\Lambda^2 Q^T = A^2.
\end{equation}
Ohne Beschränkung der Allgemeinheit können wir $V = Q$ annehmen, sodass
$S^2 = \Lambda^2$ und damit $S = \Lambda$ bis auf Vorzeichenpermutationen gilt.
Wir können nun  @eq-MAB wie folgt lösen:
\footnotesize
\begin{equation}
MA = B
\Leftrightarrow M = BA^{-1}
\Leftrightarrow M = USV^T Q\Lambda^{-1}Q^T
\Leftrightarrow M = USQ^T QS^{-1}V^T
\Leftrightarrow M = UV^T,
\end{equation}

\normalsize
was schließlich den Iterationsschritt (S4) rechtfertigt.

**Anwendungsbeispiel**

Folgender **R** Code demonstriert die Implemtnation von @def-simultane-faktoren-varimax-loesungsalgorithmus.

\tiny
```{r, eval = FALSE}
N             = solve(diag(sqrt(diag(L_hat %*% t(L_hat)))))     # Zeilennormalisierende Matrix
L_hat_N       = N %*% L_hat                                     # zeilennormalisierte Faktorladungsmatrixschätzer
m             = nrow(L_hat_N)                                   # Zeilenanzahl
k             = ncol(L_hat_N)                                   # Spaltenanzahl
Mi            = diag(k)                                         # Transformationsmatrixinitialisierung
d             = 0                                               # Konvergenzvariableninitialisierung
eps           = 1e-05                                           # Konvergenzkriterium (change factor)
for (i in 1L:100L){                                             # Iterationen
L_hat_Mi  = L_hat_N %*% Mi                                      # \hat{L}_M^{(i)}
    Ci        = L_hat_Mi^3                                      # C^{(i)}
    Di        = diag(drop(rep(1, m) %*% L_hat_Mi^2))            # D^{(i)}
    Bi        = t(L_hat_N) %*% (Ci - (1/m) * L_hat_Mi %*% Di)   # B^{(i)}
    UDVi      = svd(Bi)                                         # Singulärwertzerlegung von B^{(i)}
    Mi        = UDVi$u %*% t(UDVi$v)                            # Transformationsmatrix Update M^{(i)}
    dd        = sum(UDVi$d)                                     # Konvergenzkriterium Update
    if (dd < d * (1 + eps)){break}                              # Konvergenztest
    d         = dd}                                             # Konvergenzvariablen Update
L_hat_NM      = L_hat_N %*% Mi                                  # Transformierter Faktorladungsmatrixschätzer
L_hat_M       = solve(N) %*% L_hat_NM                           # Zeilenormalisierungsaufhebung
```
