# Grundlagen prädiktiver Modellierung
## Anwendungsbeispiel {#sec-anwendungsbeispiel}

Als durchgängiges Anwendungsbeispiel zur prädiktiven Modellierung betrachten 
wir das Problem der Vorhersage des Behandlungserfolgs einer Psychotherapie 
basierend auf eingangsdiagnostischen klinisch-psychologischen Markern. Hintergrund 
dieser Fragestellung ist es, die Non-Response-Raten bei Psychotherapie je nach
Störungsbild und Therapieform auf 20 - 50 \% geschätzt werden (vgl. z.B. @semmlinger2024, 
@cuijpers2024, @carrington2024, @hoyer2024). Eine individuelle
Vorhersage des Behandlungserfolgs wäre also in mehrerer Hinsicht hilfreich. Zum einen
könnte sie die Auswahl einer wirksamen Therapieform erleichtern und für die 
Patient:innen einen direkten Lebensqualitätsgewinn darstellen. Zum anderen würde es
die optimale Auswahl der Therapieform erlauben den Einsatz der beschränkten 
Ressourcen des Gesundheitssystems sachgerecht zu steuern und so mehr Patient:innen
den Zugang zu psychologischer Unterstützung eröffnen.

Als empirische Grundlage eines solchen Ansatzes stellen wir uns vor, dass eine 
digitale Datenbank verfügbar ist, die für jede Patient:in und Therapieform 
neben den eingangsdiagnostischen klinisch-psychologischen Kennwerten auch Informationen
über den Therapieverlauf und insbesondere das Therapieoutcome enthält. Basierend
auf diesen Daten soll das Ziel also sein, einerseits ein prädiktives klinisch-psychologische
Markerprofil zu identifizieren, dass den Therapieerfolg reliable vorhersagt und zum 
anderen für den Einzelfall einer neuen Patient:in eine quantitative Aussage über
den zu erwartenden Behandlungserfolg erlaubt. 

Um die Komplexität des Anwendungsbeispiels möglichst gering zu halten, beschränken
wir uns hier auf ein bivariates klinisch-psychologisches Markerprofil. Speziell
nehmen wir an, dass für eine Kohorte von Depressionspatient:innen im Rahmen der
Eingangsdiagnostik sowohl ein normalisierter BDI-II Wert (`BDI`) als auch ein 
normalisiertes Glukokorticoidserumlevel (`GLU`) bestimmt wurden. @tbl-beispieldatensatz 
zeigt den binär kodierten Behandlungserfolg (`RES`, 0 = kein Erfolg, 1 Erfolg) 
für eine Kohorte von Patient:innen, die beispielsweise eine spezielle KVT-Variante 
als Therapie erhielten. 

```{r tbl-beispieldatensatz, echo=F}
library(knitr)
D           = read.csv("_data/801-anwendungsbeispiel.csv", header = T)
kable(head(D, n = 20L), digits = 2, align = "c", caption = "Beispieldatensatz.")
``` 

```{r, eval = F, echo = F}
library(latex2exp)
D           = read.csv("_data/801-anwendungsbeispiel.csv", header = T)
pdf(
file        = "_figures/801-anwendungsbeispiel.pdf",
width       = 4.5,
height      = 4.5)
par(
family      = "sans",
mfcol       = c(1,1),
pty         = "s",
bty         = "l",
lwd         = 1,
las         = 1,
mgp         = c(2,1,0),
xaxs        = "i",
yaxs        = "i",
font.main   = 1,
cex         = 1,
cex.main    = 1)

# Daten y^{(i)} = 0
plot(
D[D[,3] == 0,1],
D[D[,3] == 0,2],
col     = "White",
bg      = "Red",
pch     = 21,
xlim    = c(0,3),
ylim    = c(0,3),
xlab    = "BDI",
ylab    = "GLU")

# Daten y^{(i)} = 1
points(
D[D[,3] == 1,1],
D[D[,3] == 1,2],
col = "White",
bg  = "Blue",
pch = 21)

legend(
"topleft",
c("Non-Responder", "Responder"),
pch         = 19,
col         = c("Red", "Blue"),
bty         = "n",
cex         = .8,
x.intersp   = 1)
dev.off()
```

![Anwendungsbeispiel.](./_figures/801-anwendungsbeispiel){#fig-lda-anwendungsbeispiel fig-align="center" width=80%}


## Binäre Klassifikation

:::{#def-binaerer-klassifikationstrainingdatensatz}
## Binärer Klassifikationsdatensatz

Ein *binärer Klassifikationsdatensatz*
\begin{equation}
\mathcal{D} := \{(x_1,y_1), ..., (x_n,y_n)\} = \{(x_i,y_i)\}_{i=1}^n
\end{equation}
ist eine Menge von $n$ *Trainingsdatenpunkten*
\begin{equation}
\left(x_i,y_i\right) \mbox{ mit } x_i \in \mathbb{R}^m
\mbox{ und }
y_i \in \{0,1\}
\mbox{ for }
i = 1,...,n,
\end{equation}
wobei  $x_i$ *$m$-dimensionaler Featurevektor* und $y_i$ *Label* genannt wird.
Üblicherweise werden die Trainingsdatenpunkte dabei als unabhängige und identische
Realisierungen eines $m+1$-dimensionalen Zufallsvektors $\zeta := (\xi,\upsilon)$ verstanden. 
:::

$y_i \in \{0,1\}$ bezeichnet die Klassenzugehörigkeit des Featurevektors $x_i \in \mathbb{R}^m$. 

Ein Beispiel für $y_i$ ist "GAF < 65" (0)" vs. "GAF $\ge$ 65" (1).

Beispiele für die $m$ Komponenten der $x_i$ sind Testscores, soziodemographische Daten, ...

Beispiele bivariater Featureplotszenarien


$x_i \in \mathbb{R}^2, y_i \in \{0,1\}, i = 1,...,n$, \textcolor{red}{$\bullet$} $y_i = 0, \quad$ \textcolor{blue}{$\bullet$} $y_i = 1$


```{r, eval = F, echo = F}
# Abbildungsparameter
library(latex2exp)
pdf(
file        = "_figures/801-bivariate-feature-plots.pdf",
width       = 12,
height      = 4)
par(
family      = "sans",
mfcol       = c(1,3),
pty         = "s",
bty         = "l",
lwd         = 1,
las         = 1,
mgp         = c(2,1,0),
xaxs        = "i",
yaxs        = "i",
font.main   = 1,
cex         = 1.1,
cex.main    = 1.2)

# Featurevektoren
n           = 2e2
X           = cbind(runif(n, min = 0, max = 2), runif(n, min = 0, max = 2))

# Labelplots
plot(
X[X[,1] <= 1,1],
X[X[,1] <= 1,2],
type = "p",
col  = "White",
xlim = c(0,2),
ylim = c(0,2),
pch  = 21,
bg   = "Red",
xlab = TeX("$x_1$"),
ylab = TeX("$x_2$"),
)
points(
X[X[,1] > 1,1],
X[X[,1] > 1,2],
col  = "White",
pch  = 21,
bg   = "Blue")

plot(
X[((X[,1] + X[,2]) <= 2),1],
X[((X[,1] + X[,2]) <= 2),2],
type = "p",
col  = "White",
xlim = c(0,2),
ylim = c(0,2),
pch  = 21,
bg   = "Red",
xlab = TeX("$x_1$"),
ylab = TeX("$x_2$"))
points(
X[((X[,1] + X[,2]) > 2),1],
X[((X[,1] + X[,2]) > 2),2],
col  = "White",
pch  = 21,
bg   = "Blue")

plot(
X[((X[,1]^2 + X[,2]^2) <= 2),1],
X[((X[,1]^2 + X[,2]^2) <= 2),2],
type = "p",
col  = "White",
xlim = c(0,2),
ylim = c(0,2),
pch  = 21,
bg   = "Red",
xlab = TeX("$x_1$"),
ylab = TeX("$x_2$"))
points(
X[((X[,1]^2 + X[,2]^2) > 2),1],
X[((X[,1]^2 + X[,2]^2) > 2),2],
col  = "White",
pch  = 21,
bg   = "Blue")
dev.off()
```

$\quad\quad\quad x_{i_1} > 1 \Leftrightarrow y_{i} = 1\quad\quad\quad\,\,$
$x_{i_1} + x_{i_2} > 2 \Leftrightarrow y_{i} = 1\quad\quad\,\,$
$x_{i_1}^2 + x_{i_2}^2 > 2 \Leftrightarrow y_{i} = 1$


![Anwendungsbeispiel 1.](./_figures/803-lda-anwendungsbeispiel-1){#fig-lda-anwendungsbeispiel-l fig-align="center" width=100%}


## Kreuvalidierung {#sec-kreuzvalidierung}

![Leave-one-out cross-validation.](./_figures/804-loocv){#fig-loocv fig-align="center" width=100%}


## Performanzmetriken {#sec-performanzmetriken}

Zur Evaluation einer Kreuzvalidierung bei binärer Klassifikation werden eine 
Reihe von Performanzmetriken herangezogen, die wir im Folgenden genauer 
beleuchten wollen. Dabei ist grundlegend festzuhalten, dass bei einem gegebenen 
Trainingsdatensatz und Klassifikationsansatz die prädiktive Güte immer sowohl
von der Prädiktivität der Feature des Trainingsdatensatzes als auch der Fähigkeit
des Klassifikationsansatzes abhängt, diese Prädiktivität erfolgreich zu nutzen. 
Im Allgemeinen wird im Bereich des Maschinellen Lernens versucht, bei einem 
festen Trainingsdatensatz Klassifikationsansätze zu entwickeln, die möglichst 
prädiktiv sind, wohingegen in der anwendungsorientierten Forschung Klassifikationsansätze
häufig dazu dienen, die Prädiktivität von Datenfeaturen zu evaluieren. Im letzteren
Fall ist oft nicht klar, warum zu diesem Zweck nicht etabliertere Methoden der 
multivariaten Inferenz herangezogen werden, deren theoretische Eigenschaften und
Limitationen fundierter und besser verstandenn sind als diejenigen modernerer,
und damit weniger untersuchter, Klassifikationsansätze. 

### Konfusionsmatrix und Prädiktionsgüte {-}

Ausgangspunkt der Prädiktivitätsevaluation eines Kreuzvalidierungsansatzes ist 
in der Regel eine *Konfusionsmatrix*, die tatsächlichen Label von Testfeaturevektoren
mit den durch den Klassifikationsansatz prädizierten Labeln im Rahmen der
Kreuzvalidierung in Bezug setzt (@fig-konfusionsmatrix). Grundlegend ist es dabei im 
Rahmen einer binären Klassifikation möglich, dass ein Testfeaturevektor $x_i$ das Label
$y_i = 0$ oder das Label $y_i = 1$ hat und dass in jedem dieser beiden Fälle eine
Labelprädiktion $f(x_i) = 0$ oder $f(x_i) = 1$ möglich ist. Zählt man nun die Anzahl 
der möglichen vier Fälle im Rahmen einer Kreuzvalidierung, so erhält man zuächst
die Anzahlen der 

* True Negatives  ($y_i = 0$, $f(x_i) = 0$)
* False Positives ($y_i = 0$, $f(x_i) = 1$)
* False Negatives ($y_i = 1$, $f(x_i) = 0$)
* True Positives ($y_i = 1$, $f(x_i) = 1$)

![Konfusionsmatrix bei binärer Klassifikation mit Featurevektor $x_i$ und Label $y_i$.](./_figures/804-konfusionsmatrix){#fig-konfusionsmatrix fig-align="center" width=100%}

Man beachte, dass dieses Schema natürlich aus dem Bereich des binären 
Hypothesentestens bekannt sein dürfte, dass allerdings dort der wahre Fall, also
das Zutreffen oder Nicht-Zutreffen der Nullhypothese eine latente Modellanahme, 
im Rahmen der Konfusionsmatrix einer Kreuzvalidierung allerdings eine tatsächlich
beobachtete Tatsache ist. Man ist im Rahmen der Evaluation einer Prädiktionsperformanz
also nicht auf wahrscheinlichkeitstheoretische Abschätzungen wie in der Konstruktion
Frequentistischer Hypothesentests geführt, sondern kann die im Folgenden behandelten
Performanzmetriken direkt anhand ihrer Häufigkeitsbeobachtungen schätzen. Diese
Form der theoretischen Komplexitätsreduktion mag ein Grund für die Popularität von 
Kreuzvalidierungsansätzen sein. Weiterhin ist zu beachten, dass neben obiger Nomenklatur
auch parallele Nomenklaturen für das identische Szenario bestehen. So werden z.B.
die True Negatives auch als *Correct rejections*, die False Positives als *False alarms*,
die False Negatives als *Misses* und die True Positives als *Hits* bezeichnet.

Neben den in den jeweiligen Zellen des Konfusionsmatrixschemas auftauchtenden Anzahlen,
kann man durch Marginalisierung weitere Anzahlen auswerten. So ergeben die Summe

* der True Negatives (TN) und der False Negatives (FN) die Anzahl der Predicted Negatives PN := TN+FN,
* der True Positives (TP) und der False Positives (FP) die Anzahl der Predicted Positives PP := TP+FP,
* der True Negatives (TN) and False Positives (FP) die Anzahl der Negatives N := TN+FP,
* der False Negatives (FN) and True Positives (TP) die Anzahl der Positives P := FN+TP,
* aller vier Möglichkeiten die Gesamtanzahl an Fällen T = TN+FP+FN+TP = N + P = PN + PP,

Das grundlegende Maß der Prädiktionsgüte vor dem Hintergrund der Konfusionsmatrix
ist dann die *Accuracy*, definiert
\begin{equation}
\mbox{Accuracy (ACC)}  
= \frac{\mbox{Anzahl richtiger Prädiktionen}}{\mbox{Anzahl aller Prädiktionen}} 
= \frac{\mbox{TN}+\mbox{TP}}{\mbox{T}}
\end{equation}


### Prädiktionsraten mit Bezug zu tatsächlichen Fällen{-}

True Positive Rate (aka Hit Rate, Sensitivity, Detection probability, Recall, Power) 
\begin{equation}
\mbox{TPR}  
= \frac{\mbox{Anzahl richtiger Positivprädiktionen}}{\mbox{Anzahl positiver Fälle}} 
= \frac{\mbox{TP}}{\mbox{P}}
\end{equation}

False Positive Rate (aka Type I Error Rate, False Alarm Probability, Fall-Out) 
\begin{equation}
\mbox{FPR}  
= \frac{\mbox{Anzahl falscher Positivprädiktionen}}{\mbox{Anzahl negativer Fälle}} 
= \frac{\mbox{FP}}{\mbox{N}}
\end{equation}

True Negative Rate (aka Specificity, Selectivity) 
\begin{equation}
\mbox{TNR}  
= \frac{\mbox{Anzahl richtiger Negativprädiktionen}}{\mbox{Anzahl negativer Fälle}} 
= \frac{\mbox{TN}}{\mbox{N}}
\end{equation}

False Negative Rate (aka Type II Error Rate, Miss Rate) 
\begin{equation}
\mbox{FNR}  
= \frac{\mbox{Anzahl falscher Negativprädiktionen}}{\mbox{Anzahl positiver Fälle}} 
= \frac{\mbox{FN}}{\mbox{P}}
\end{equation}

### Prädiktionsraten mit Bezug zu Prädiktionsanzahlen {-}

Positive Predictive Value / Precision
\begin{equation}
\mbox{PPV}  
= \frac{\mbox{Anzahl richtiger Positivprädiktionen}}{\mbox{Anzahl positiver Prädiktionen}} 
= \frac{\mbox{TP}}{\mbox{PP}}
\end{equation}

False Discovery Rate
\begin{equation}
\mbox{FDR}  
= \frac{\mbox{Anzahl falscher Positivprädiktionen}}{\mbox{Anzahl positiver Prädiktionen}} 
= \frac{\mbox{FP}}{\mbox{PP}}
\end{equation}

Negative Predictive Value  
\begin{equation}
\mbox{NPV}  
= \frac{\mbox{Anzahl richtiger Negativprädiktionen}}{\mbox{Anzahl negativer Prädiktionen}} 
= \frac{\mbox{TN}}{\mbox{PN}}
\end{equation}


False Omission Rate
\begin{equation}
\mbox{NPV}  
= \frac{\mbox{Anzahl falscher Negativprädiktionen}}{\mbox{Anzahl negativer Prädiktionen}} 
= \frac{\mbox{FN}}{\mbox{PN}}
\end{equation}

Beispiel (@koutsouleris2016, Table 1, 4-week outcome prediction, RBF-SVM)

Positive Predictive Value / Precision
\begin{equation}
\mbox{PPV}  
= \frac{\mbox{Anzahl richtiger Positivprädiktionen}}{\mbox{Anzahl positiver Prädiktionen}} 
= \frac{\mbox{TP}}{\mbox{PP}}
= \frac{84}{110}
= 76.4\%
\end{equation}

False Discovery Rate
\begin{equation}
\mbox{FDR}  
= \frac{\mbox{Anzahl falscher Positivprädiktionen}}{\mbox{Anzahl positiver Prädiktionen}} 
= \frac{\mbox{FP}}{\mbox{PP}}
= \frac{26}{110}
= 23.6\%
\end{equation}

Negative Predictive Value  
\begin{equation}
\mbox{NPV}  
= \frac{\mbox{Anzahl richtiger Negativprädiktionen}}{\mbox{Anzahl negativer Prädiktionen}} 
= \frac{\mbox{TN}}{\mbox{PN}}
= \frac{165}{224}
= 73.7\%
\end{equation}

False Omission Rate
\begin{equation}
\mbox{NPV}  
= \frac{\mbox{Anzahl falscher Negativprädiktionen}}{\mbox{Anzahl negativer Prädiktionen}} 
= \frac{\mbox{FN}}{\mbox{PN}}
= \frac{59}{224}
= 26.3\%
\end{equation}

### Balanced Accuracy {-}

Bei ungleichen Verhältnissen von Fallzahlen ist Accuracy (ACC) leicht missverständlich
Seien bspw. $\mbox{N} = 95$ und $\mbox{P} = 5$ und alle Prädiktionen negativ. Dann gilt
\begin{equation}
\mbox{ACC} = \frac{\mbox{TN} + \mbox{TP}}{\mbox{T}} = \frac{95 + 0}{\mbox{100}} = 95\%
\end{equation}
Die Balanced Accuracy ist der Mittelwert der True Positive Rate und der True Negative Rate
\begin{equation}
\mbox{Balanced Accuracy (BAC)} = \frac{\mbox{TPR} + \mbox{TNR}}{2}
\end{equation}
Seien $\mbox{N} = 95$ und $\mbox{P} = 5$ und alle Prädiktionen negativ. Dann gilt
\begin{equation*}
\mbox{TPR} = \frac{\mbox{TP}}{\mbox{P}} = \frac{0}{5} = 0\%, \quad
\mbox{TNR} = \frac{\mbox{TN}}{\mbox{N}} = \frac{95}{95} = 100\%, \quad
\mbox{BAC} = \frac{\mbox{TPR} + \mbox{TNR}}{2}= \frac{0\% + 100\%}{2} = 50\% 
\end{equation*}
Seien $\mbox{N} = 95$ und $\mbox{P} = 5$ und alle Negativprädiktionen und alle Positivprädiktionen richtig. Dann gilt
\begin{equation*}
\mbox{TPR} = \frac{\mbox{TP}}{\mbox{P}} = \frac{5}{5} = 100\%, \quad
\mbox{TNR} = \frac{\mbox{TN}}{\mbox{N}} = \frac{95}{95} = 100\%, \quad
\mbox{BAC} = \frac{\mbox{TPR} + \mbox{TNR}}{2}= \frac{100\% + 100\%}{2} = 100\% 
\end{equation*}

Beispiel (@koutsouleris2016, Table 1, 4-week outcome prediction, RBF-SVM)
\begin{equation}
\mbox{BAC} = \frac{\mbox{TPR} + \mbox{TNR}}{2} = \frac{58.7\% + 86.4\%}{2} = 72.6\%
\end{equation}


### F1 Score {-}

F1 Score ist ein integriertes Maß von Precision und Recall aus der Information Retrieval Literatur
\begin{equation}
\mbox{Precision} = \frac{\mbox{TP}}{\mbox{PP}} = \mbox{PPV} \quad\quad\quad\quad 
\mbox{Recall}    = \frac{\mbox{TP}}{\mbox{P}}  = \mbox{TPR}
\end{equation}
Es gilt
\begin{equation}
\mbox{F1 Score} = 2\cdot \frac{\mbox{Precision} \cdot \mbox{Recall}}{\mbox{Precision} + \mbox{Recall}}
\end{equation}
Der F1 Score ist groß, wenn sowohl Precision als auch Recall groß sind.

```{r, eval = FALSE}
pdf(file    = "_figures/804-f1.pdf", 
width       = 6, 
height      = 6) 
par(
family      = "sans",
mfcol       = c(1,1),
pty         = "s",
bty         = "l",
lwd         = 1,
las         = 1,
mgp         = c(3,2,0),
xaxs        = "i",
yaxs        = "i",
font.main   = 1,
cex         = 1,
cex.main    = 1)

# F1 Score Evaluation
precision   = seq(0, 100, length.out = 100)
recall      = seq(0, 100, length.out = 100)
f1_scores   =  matrix(0, nrow = length(precision), ncol = length(recall))
for (i in seq_along(precision)){
  for (j in seq_along(recall)){
    p = precision[i]  / 100
    r = recall[j]     / 100
    f1_scores[j,i] = ifelse(p + r == 0, 0, 2 * (p * r) / (p + r))     
  }
}

# Plot the heatmap
contour(
x       = precision,
y       = recall,
z       = f1_scores,
labcex  = 1.0,
col     = hcl.colors(10, "YlOrRd"),
xlab    = "Precision (%)",
ylab    = "Recall (%)",
main    = "F1 Score")
dev.off()
```

![F1 Score.](./_figures/804-f1){#fig-f1 fig-align="center" width=100%}


Ist Precision oder Recall oder beide gering, so ist der F1 Score niedrig





