# Lineare Diskriminanzanalyse {#sec-lineare-diskriminanzanalyse}

Das Modell der linearen Diskriminanzanalyse geht auf @fisher1936 zurück und
modelliert Featurevektoren als Realisationen bedinger normalverteilter Zufallsvektoren.
Es hat folgende Form. 

## Modellformulierung

:::{#def-modell-der-linearen-diskriminanzanalyse}
## Modell der linearen Diskriminanzanalyse

$x$ sei ein $m$-dimensionaler Zufallsvektor mit Ergebnisraum $\mathbb{R}^m$ und
$y$ sei eine Zufallsvariable mit Ergebnisraum $\{0,1\}$. Dann ist das *Modell der 
linearen Diskriminanzanalyse* die gemeinsame Verteilung
\begin{equation}
\mathbb{P}(x,y) = \mathbb{P}(y)\mathbb{P}(x|y),
\end{equation}
wobei die diskrete marginale Verteilung $\mathbb{P}(y)$ durch die WMF
\begin{equation}
p(y) = \mbox{Bern}(y;\mu)
\end{equation}
mit $\mu \in ]0,1[$ und die kontinuierliche bedingte Verteilung
$\mathbb{P}(x|y)$ durch die WDF
\begin{equation}
p(x|y)
= N(x; \mu_0, \Sigma)^{1 - y}N(x; \mu_1, \Sigma)^{y}
\end{equation}
mit $\mu_0, \mu_1 \in \mathbb{R}^m$ und $\Sigma \in \mathbb{R}^{m \times m}$ pd
definiert ist. Wir bezeichnen die gemischte WMF und WDF (WMDF) des Modells der Linearen Diskriminanzanalyse mit
\begin{equation}
p(x,y) := p(y)p(x|y) = \mbox{Bern}(y;\mu) N(x;\mu_0,\Sigma)^{1-y}N(x;\mu_1, \Sigma)^{y}
\end{equation}
::: 

Aus generativer Sicht wird ein Trainingsdatensatz
\begin{equation}
\left\lbrace \left(x^{(i)},y^{(i)}\right)\right\rbrace_{i = 1}^{n} \mbox{ mit } x^{(i)} \in \mathbb{R}^m \mbox{ und } y^{(i)} \in \{0,1\}
\end{equation}
eines Modells zur linearen Diskriminanzanalyse also wie folgt erzeugt:

1. $y^{(i)}$ wird zunächst durch Ziehen aus einer Bernoulliverteilung mit Parameter $\mu$ erzeugt.
2. In Abhängigkeit vom Wert von $y^{(i)}$ wird $x^{(i)}$ dann durch Ziehen aus einer multivariaten Normalverteilung
mit Kovarianzmatrixparameter $\Sigma$ und Erwartungswertparameter $\mu_0$ für $y^{(i)} = 0$ oder $\mu_1$ für $y^{(i)} = 1$ erzeugt.

Folgender **R** Code implementiert dieses Vorgehen für die Parameter 

$$
m = 2,
n = 200,
\mu = 0.5,
\mu_0 = \begin{pmatrix} 1 \\ 1 \end{pmatrix},
\mu_1 = \begin{pmatrix} 2 \\ 2 \end{pmatrix}
\mbox{ und }
\Sigma = \begin{pmatrix} 0.40 & -0.30 \\ -0.30 & 0.60 \end{pmatrix}.
$$ {#eq-lda-parameter}

\footnotesize
```{r, echo = T}
# Modellformulierung
library(mvtnorm)                                # Multivariate Normalverteilung
set.seed(0)                                     # Zufallszahlengenerator
m      = 2                                      # Featurevektordimension
n      = 2e2                                    # Anzahl Trainingsdatenpunkte
mu     = 0.5                                    # Bernoulliparameter \mu
mu_0   = c(1,1)                                 # Normalverteilungsparameter \mu_0
mu_1   = c(2,2)                                 # Normalverteilungsparameter \mu_1
Sigma  = matrix(c( 0.40, -0.30,                 # Kovarianzmatrixparameter
                  -0.30,  0.60),
                byrow = TRUE,
                nrow = m)

# Modellsampling
y      = matrix(rep(NaN,n)  , nrow = 1)         # Labeldatenarray
x      = matrix(rep(NaN,n*m), nrow = m)         # Featurevektorarray
for(i in 1:n){                                  # Iteration über Datenpunkte
  y[i]  = rbinom(1,1,mu)                        # y^{(i)} \sim Bern(\mu)
  x[,i] = ((rmvnorm(1, mu_0, Sigma)**(1-y[i]))  # x^{i} \sim N(\mu_0,\Sigma)^{1-y}*
          *(rmvnorm(1, mu_1, Sigma)**(y[i])))}  #            N(\mu_1,\Sigma)^y  

# Datensatzkonkatenation
D = rbind(x,y)
```
\normalsize

Die durch obigen **R** Code erzeugten zwei-dimensionalen Featurevektoren sind in 
@fig-lda-modell visualisiert, wobei Realisierungen $x^{(i)}$ mit assoziierten 
Label $y^{(i)} = 0$ in blau und Realisierungen $x^{(i)}$ mit assoziierten 
Label $y^{(i)} = 1$ in rot dargestellt sind. Zusätzlich zeigt die Abbildung die
entsprechenden Erwartungswertparameter $\mu_0$ und $\mu_1$ als Kreuze und eine
Isokontur der über beide Featurevektorklassen identischen Kovarianzmatrix.

```{r, eval = F, echo = F}
library(latex2exp)
pdf(
file        = "_figures/803-lda-modell.pdf",
width       = 6,
height      = 6)
par(
family      = "sans",
mfcol       = c(1,1),
pty         = "s",
bty         = "l",
lwd         = 1,
las         = 1,
mgp         = c(2,1,0),
xaxs        = "i",
yaxs        = "i",
font.main   = 1,
cex         = 1,
cex.main    = 1)

# Gaussian Isokontur Paket
library(ellipse)
iso_0           = ellipse(Sigma, level = 0.50, centre = mu_0)
iso_1           = ellipse(Sigma, level = 0.50, centre = mu_1)

# N(\mu_0,\Sigma)
plot(
iso_0,
type  = "l",
col   = "Blue",
xlim  = c(0,3),
ylim  = c(0,3.5),
xlab  = TeX("$x_1$"),
ylab  = "")
points(
mu_0[1],
mu_0[2],
col   = "Blue",
pch   = 3,
cex   = 1.5)
mtext(
TeX("$x_2$"),
side  = 2, 
line  = 2.5, 
las   = 1) 

# N(\mu_1,\Sigma)
lines(
iso_1[,1],
iso_1[,2],
col = "Red")
points(
mu_1[1],
mu_1[2],
col  = "Red",
pch = 3,
cex = 1.5)

# Daten y^{(i)} = 0
points(
D[1,D[3,] == 0],
D[2,D[3,] == 0],
col = "White",
bg  = "Blue",
pch = 21)

# Daten y^{(i)} = 1
points(
D[1,D[3,] == 1],
D[2,D[3,] == 1],
col = "White",
bg  = "Red",
pch = 21)

legend(
"top",
 horiz    = TRUE,          
legend    = c(
TeX("$y^{(i)}=0$"),
TeX("$y^{(i)}=1$"),
TeX("$\\mu_0$"),
TeX("$\\mu_1$"),
TeX("$\\Sigma$"),
TeX("$\\Sigma$")),
col       = c("blue", "red", "blue", "red", "blue", "red"),
pt.bg     = c("blue", "red", NA, NA, NA, NA),
pch       = c(21, 21, 3, 3, NA, NA),
lty       = c(NA, NA, NA, NA, 1, 1),
pt.cex    = c(.9, .9, .9, .9, NA, NA),
lwd       = c(NA, NA, NA, NA, 1, 1),
cex       = 0.7,
bg        = 'white',
x.intersp = 0.2,       
y.intersp = 0.8)      
dev.off()
```

![Daten eines linearen Diskriminananalysemodells.](./_figures/803-lda-modell){#fig-lda-modell fig-align="center" width=70%}

## Inferenz und Klassifikation {#sec-inferenz-und-klassifikation}

Da das Modell der linearen Diskriminanzanalyse eine gemeinsame Verteilung von 
Featurevektor $x$ und Labelvariable $y$ definiert, definiert es implizit auch
die bedingte Verteilung der Labelvariable gegeben den Featurevektor $p(y|x)$. 
Die Bestimmung dieser bedingten Verteilung wird im Kontext der prädiktiven
Modellierung bekanntlich als *Inferenz* bezeichnet. Folgendes Theorem besagt,
die wie bedingte Verteilung $p(y|x)$ für einen Featurevektor $x$ ausgewertet 
werden kann.

:::{#thm-inferenz-bei-linearer-diskriminanzanalyse}
## Inferenz bei linearer Diskriminanzanalyse

$p(x,y)$ sei die WMDF des Modells der linearen Diskriminanzanalyse. Dann gilt
\begin{equation}
p(y = 1|x) = \frac{1}{1 + \exp(-\tilde{x}^T\beta)}
\mbox{ und  }
p(y = 0|x) = 1 - p(y = 1|x),
\end{equation}
wobei
\begin{equation}
\tilde{x} :=
\begin{pmatrix}
1 \\
x
\end{pmatrix}
\in \mathbb{R}^{m+1}
\end{equation}
der *erweiterte Featurevektor* und
\begin{equation}
\beta :=
\begin{pmatrix}
\frac{1}{2}\left(\mu_0^T\Sigma^{-1}\mu_0 - \mu_1^T\Sigma^{-1} \mu_1\right) + \ln\left(\frac{\mu}{1- \mu}\right) \\
-\Sigma^{-1}(\mu_0 - \mu_1)
\end{pmatrix}
\in \mathbb{R}^{m+1}.
\end{equation}
der *Inferenzparametervektor* sind.
:::

:::{.proof}
Wir halten zunächst fest, dass
\begin{align}
\begin{split}
p(y = 1|x)
& = \frac{p(x, y = 1)}{p(x,y = 0) + p(x,y = 1)} 															                              \\
& = \frac{\frac{p(x, y = 1)}{p(x, y = 1)}}{\frac{p(x,y = 0)}{p(x,y = 1)} + \frac{p(x,y = 1)}{p(x,y = 1)}} 	\\
& = \frac{1}{1 + \frac{p(x,y = 0)}{p(x,y = 1)}} 															                              \\
& = \frac{1}{1 + \exp\left(\ln\left(\frac{p(x,y = 0)}{p(x,y = 1)} \right)\right)} 							            \\
& = \frac{1}{1 + \exp\left(-\ln\left(\frac{p(x,y = 1)}{p(x,y = 0)} \right)\right)} 							            \\
\end{split}
\end{align}
Mit der Definition des Modells der Linearen Diskriminanzanalyse gilt dann
\begin{equation}
p(x,y = 1) = p(x|y = 1)p(y = 1) = N(x; \mu_1, \Sigma) \mu
\end{equation}
und
\begin{equation}
p(x,y = 0) = p(x|y = 0)p(y = 0) = N(x; \mu_0, \Sigma) (1 - \mu)
\end{equation}
Wir erhalten also
\begin{align}
\begin{split}
& = \ln \left(\frac{p(x,y = 1)}{p(x,y = 0)}\right) \\
& = \ln \left(\frac{N(x;\mu_1,\Sigma)\mu}{N(x;\mu_0,\Sigma)(1-\mu)}\right) \\
& = \ln \left(N(x;\mu_1,\Sigma)\mu\right) - \ln \left(N(x;\mu_0,\Sigma)(1 - \mu)\right)\\
& = \ln(\mu) + \ln N(x;\mu_1,\Sigma) - \ln (1 - \mu) - \ln N(x;\mu_0,\Sigma)  \\
& =
\ln \mu - \ln (1 - \mu)
- \frac{m}{2}\ln 2\pi - \ln |\Sigma| - \frac{1}{2}(x - \mu_1)^T\Sigma^{-1}(x-\mu_1) \\
& \hspace{20mm}
+ \frac{m}{2}\ln 2\pi + \ln |\Sigma| + \frac{1}{2}(x - \mu_0)^T\Sigma^{-1}(x-\mu_0) \\
& =
-\frac{1}{2}(x - \mu_1)^T\Sigma^{-1}(x-\mu_1)
+\frac{1}{2}(x - \mu_0)^T\Sigma^{-1}(x-\mu_0)
+ \ln \mu - \ln (1 - \mu)
\\
& =
-\frac{1}{2}x^T\Sigma^{-1}x + x^T \Sigma^{-1}\mu_1 -\frac{1}{2} \mu_1^T \Sigma^{-1}\mu_1
+\frac{1}{2}x^T\Sigma^{-1}x - x^T \Sigma^{-1}\mu_0 +\frac{1}{2} \mu_0^T \Sigma^{-1}\mu_0
+ \ln \left(\frac{\mu}{1 -\mu}\right) \\
& =
 \frac{1}{2} \mu_0^T \Sigma^{-1}\mu_0
-\frac{1}{2} \mu_1^T \Sigma^{-1}\mu_1
- x^T \Sigma^{-1}(\mu_0 - \mu_1)
+ \ln \left(\frac{\mu}{1 -\mu}\right) \\
& = \left(\begin{matrix}
1 &  x^T
\end{matrix} \right)
\left(\begin{matrix}
\frac{1}{2}\left(\mu_0^T \Sigma^{-1}\mu_0 - \mu_1^T \Sigma^{-1}\mu_1\right)
+ \ln \left(\frac{\mu}{1 -\mu}\right)
\\
-\Sigma^{-1}(\mu_0 - \mu_1)
\end{matrix}\right) 
\\
& =: \tilde{x}^T\beta
\end{split}
\end{align}
:::

Die bedingte Verteilung $p(y|x)$ kann zur Prädiktion der Klasse eines $x \in \mathbb{R}^m$ 
genutzt werden. Konkret besagt $p(y|x)$, dass beispielsweise $y = 0$ für besagtes
$x$ eine hohe Wahrscheinlichkeit und $y = 1$ damit eine geringe Wahrscheinlichkeit hat.
Dabei hängt der genaue Wert von $p(y|x)$ nach @thm-inferenz-bei-linearer-diskriminanzanalyse
offenbar neben $x$ von den Parametern des linearen Diskriminanzanalysemodells ab.
Folgende Klassifikationsregel besagt nun, wie aufgrund der Verteilung $p(y|x)$
eine Zuordnung des betreffenden Featurevektors zu einer der beiden Klassen $0$ und 
$1$ erfolgen mag.

:::{#def-klassifikationsregel-der-linearen-diskriminanzanalyse}
## Klassifikationsregel der linearen Diskriminanzanalyse
$p(x,y)$ sei die WMDF des Modells der linearen Diskriminanzanalyse. Dann ist die 
*Klassifikationregel der linearen Diskriminanzanalyse* definiert als

\begin{equation}
\delta : \mathbb{R}^m \to \{0,1\}, x \mapsto \delta(x) :=
\begin{cases}
0 & \mbox{ für } p(y = 0|x) \ge p(y = 1|x) \\
1 & \mbox{ für } p(y = 0|x)   < p(y = 1|x)
\end{cases}
\end{equation}
::: 

Es gilt nach @def-klassifikationsregel-der-linearen-diskriminanzanalyse offenbar
\begin{equation}
\delta(x) = 1
\Leftrightarrow  p(y = 1|x) > p(y = 0|x)
\Leftrightarrow  p(y = 1|x) > 0.5.
\end{equation}

Untenstehender **R** Code und @tbl-lda-klassifikation zeigen exemplarisch die
Anwendung der Klassifikationsregel @def-klassifikationsregel-der-linearen-diskriminanzanalyse 
für das lineare Diskriminanzanalysemodell mit den in @eq-lda-parameter aufgeführten Parametern.  

\footnotesize
```{r, echo = T}
# Inferenz und Klassifikation für die ersten k Datenpunkte
k          = 10                                             # Anzahl Datenpunkte
x_tilde    = rbind(rep(1,k), x[,1:k])                       # erweiterte Featurevektoren
beta       = matrix(                                        # Inferenzparametervektor
             c((1/2)*(  t(mu_0) %*% solve(Sigma) %*% mu_0
                      - t(mu_1) %*% solve(Sigma) %*% mu_1)
                      + log(mu/(1-mu)),
               -solve(Sigma) %*% (mu_0-mu_1)), nrow = 3)
p_y_giv_x  = 1/(1+exp(-t(x_tilde) %*% beta))                # p(y = 1|x)
delta      = as.numeric(p_y_giv_x >= 0.5)                   # Klassifikationsregel
```
\normalsize

```{r tbl-lda-klassifikation, echo = F}
# data tabulation
P = data.frame(rbind(y[1:k], rbind(x[,1:k], t(p_y_giv_x)), delta))
colnames(P) = 1:10
rownames(P) = c( "y", "x_1", "x_2", "p(y = 1|x)", "delta(x)")
knitr::kable(P, "pipe", digits = 2,caption = "Anwendung der Klassifikationsregel der linearen Diskriminanzanalyse")
```

Mithilfe der Parameter eines linearen Diskriminanzanalysemodells und seiner 
Klassifikationsregel kann man ihre Diskriminanzfunktion angeben, die eine 
Partition des Featureraums induziert.

:::{#thm-diskriminanzfunktion-der-linearen-diskriminanzanalyse}
$p(x,y)$ sei die WMDF eines linearen Diskriminanzanalysemodells, $\beta \in \mathbb{R}^{m+1}$ 
der Inferenzparametervektor und $\delta$ ihre Klassifikationsregel. Dann kann die
$\delta$ als eine eine lineare Diskriminanzfunktion der Form
\begin{equation}
h : \mathbb{R}^m \to \{0,1\}, x \mapsto h(x) := g(f(x)),
\end{equation}
mit
\begin{equation}
f : \mathbb{R}^{m} \to \mathbb{R}, x \mapsto f(x) := w^T x + w_0,
\end{equation}
und
\begin{equation}
g : \mathbb{R} \to \{0,1\}, f(x) \mapsto g(f(x)) :=
\begin{cases}
0, & f(x) \ge 0 \\
1, & f(x)  < 0
\end{cases}
\end{equation}
geschrieben werden, d.h. es gilt 
\begin{equation}
\delta(x) = h(x) \mbox{ für alle } x \in \mathbb{R}^m.
\end{equation}
Inbesondere gilt dabei
\begin{equation}
w_0 = \beta_1 \mbox{ und } w = (\beta_2,...,\beta_{m+1})^T
\end{equation}
::: 

\hl{BEWEIS?}

Zur Visualisierung in zweidimensionalen Featureräumen dient die Graphgleichungen für Hyperebenen
\begin{equation}
f(x) = 0
\Leftrightarrow
w^T x + w_0 = 0
\Leftrightarrow
w_1 x_1 + w_2 x_2 + w_0 = 0
\Leftrightarrow
x_2 = - \frac{w_1}{w_2}x_1 - \frac{w_0}{w_2}
\end{equation}

Folgender **R** Code implementiert die Diskriminanzfunktion bei bekannten Modellparametern.

\footnotesize
```{r}
# Diskriminanzfunktion
x_1  = seq(0,3,len = 1e2)                       # x_1
w_0  = beta[1]                                  # w_0
w    = beta[2:(m+1)]                            # w
x_2  = -(w[1]/w[2])*x_1 - (w_0/w[2])            # x_2
```
\normalsize

## Lernen {#sec-lernen}

Die Parameter des Modells einer linearen Diskriminanzanalyse können analytisch
mithilfe der Maximum-Likelihood-Methode geschätzt werden. Die resultierenden 
Schätzer besitzen einfache intuitive Bedeutungen. 

:::{#thm-maximum-likelihood-schaetzer-der-linearen-diskriminanzanalyse}
## Maximum-Likelihood-Schätzer der linearen Diskriminanzanalyse

$p(x,y)$ sei die WMDF des Modells einer Linearen Diskriminanzanalyse mit Parametern 
$\{\mu,\mu_0,\mu_1,\Sigma\}$, $\{(x^{(i)}, y^{(i)})\}_{i=1}^n$ sei ein Trainingsdatensatz 
und $1_{\{S\}}$ sei die Indikatorfunktion der Aussage $A$, d.h.  $1_{\{A\}} = 1$, 
wenn $A$ WAHR ist uns $1_{\{A\}} = 0$, wenn $A$ FALSCH ist. Dann sind 
Maximum-Likelihood-Schätzer für $\mu,\mu_0,\mu_1$ und $\Sigma$ gegeben durch
\begin{align}
\begin{split}
\hat{\mu} 		& = \frac{1}{n}\sum_{i=1}^n 1_{\{y^{(i)} = 1\}}, \\
\hat{\mu}_0 	& = \frac{1}{\sum_{i=1}^n 1_{\{y^{(i)} = 0\}}}\sum_{i=1}^n 1_{\{y^{(i)} = 0\}}x^{(i)}, \\
\hat{\mu}_1 	& = \frac{1}{\sum_{i=1}^n 1_{\{y^{(i)} = 1\}}}\sum_{i=1}^n 1_{\{y^{(i)} = 1\}}x^{(i)}, \\
\hat{\Sigma} 	& = \frac{1}{n}\sum_{i=1}^n \left(x^{(i)} - \hat{\mu}_{y^{(i)}}\right)\left(x^{(i)} - \hat{\mu}_{y^{(i)}}\right)^T.
\end{split}
\end{align}
:::

:::{.proof}

\noindent (1) Wir formulieren zunächst die Log-Likelihood-Funktion bezüglich des Trainingsdatensatzes.
\begin{align}
\begin{split}
\ell(\mu,\mu_0,\mu_1,\Sigma)    
& := \ln \prod_{i=1}^n p\left(x^{(i)},y^{(i)}\right) \\
& = \sum_{i=1}^n \ln p\left(x^{(i)},y^{(i)}\right) \\
& = \sum_{i=1}^n \ln p\left(x^{(i)}|y^{(i)}\right)p\left(y^{(i)}\right) \\
& = \sum_{i=1}^n \ln p\left(x^{(i)}|y^{(i)}\right) + \ln p\left(y^{(i)}\right) \\
& = \sum_{i=1}^n \ln \left(N(x^{(i)}; \mu_0,\Sigma)\right)^{1 - y^{(i)}}\left(N(x^{(i)}; \mu_1,\Sigma)\right)^{y^{(i)}}
     + \ln \left(\mu^{y^{(i)}}(1 - \mu)^{1 - \mu^{y^{(i)}}}\right) \\
& = \sum_{i=1}^n
\left(1 - y^{(i)}\right) \ln N\left(x^{(i)}; \mu_0,\Sigma\right)
               + y^{(i)} \ln N\left(x^{(i)}; \mu_1,\Sigma\right)
			  +  y^{(i)} \ln \mu
			  + \left(1 - y^{(i)}\right)\ln (1- \mu) \\
& = \quad  \sum_{i=1}^n \left(1 - y^{(i)}\right) \left(-\frac{n}{2} \ln 2\pi -\frac{1}{2} \ln |\Sigma|
-  \frac{1}{2}\left(x^{(i)} - \mu_0\right)^T \Sigma^{-1}\left(x^{(i)} - \mu_0 \right)\right) \\
& \quad +  \sum_{i=1}^n  y^{(i)} \left(-\frac{n}{2} \ln 2\pi -\frac{1}{2} \ln |\Sigma|
-   \frac{1}{2}\left(x^{(i)} - \mu_1\right)^T \Sigma^{-1}\left(x^{(i)} - \mu_1 \right)\right) \\
& \quad + \sum_{i=1}^n y^{(i)} \ln \mu  + \sum_{i=1}^n \left(1 - y^{(i)} \right) \ln (1 - \mu).
\end{split}
\end{align}

\noindent (2) Wir bestimmen als nächstes den Gradienten der Log-Likelihood-Funktion
Dieser besteht bekanntlich besteht aus den partiellen Ableitungen von $\ell$ 
hinsichtlich von $\mu,\mu_0,\mu_1$ und $\Sigma$. Wie unten formal gezeigt ergibt 
er sich als

\begin{align}
\begin{split}
\nabla \ell\left(\mu,\mu_0,\mu_1,\Sigma\right)
& =
\left(\begin{matrix}
\frac{\partial}{\partial \mu}   \ell\left(\mu,\mu_0,\mu_1,\Sigma\right) \\
\frac{\partial}{\partial \mu_0}   \ell\left(\mu,\mu_0,\mu_1,\Sigma\right) \\
\frac{\partial}{\partial \mu_1}   \ell\left(\mu,\mu_0,\mu_1,\Sigma\right) \\
\frac{\partial}{\partial \Sigma}   \ell\left(\mu,\mu_0,\mu_1,\Sigma\right) \\
\end{matrix}\right)  
=
\left(\begin{matrix}
\frac{1}{\mu}\sum_{i=1}^n 1_{\lbrace y^{(i)} = 1 \rbrace}  -
\frac{1}{1-\mu}\sum_{i=1}^n 1_{\lbrace y^{(i)} = 0 \rbrace} \\
-\frac{1}{2}\sum_{i=1}^n 1_{\lbrace y^{(i)} = 0 \rbrace} \left(\left(x^{(i)} - \mu_0\right)^T \Sigma^{-1}\right) \\
-\frac{1}{2}\sum_{i=1}^n 1_{\lbrace y^{(i)} = 1 \rbrace} \left(\left(x^{(i)} - \mu_1\right)^T \Sigma^{-1}\right) \\
\frac{n}{2}\Sigma - \frac{1}{2} \sum_{i=1}^n
\left(x^{(i)} - \mu_{1_{\lbrace y^{(i)} = 1 \rbrace}}\right) \left(x^{(i)} - \mu_{1_{\lbrace y^{(i)} = 1 \rbrace}} \right)^T
\end{matrix}\right).
\end{split}
\end{align}

Ohne tiefer auf die Bedeutung von Ableitungen von Funktionen bezüglich von 
Vektoren und Matrizen einzugehen halten wir formal fest, dass sich die partielle 
Ableitung von $\ell$ hinsichtlich $\mu_0$ als 
\begin{align}
\begin{split}
\frac{\partial}{\partial \mu_0} \ell(\mu,\mu_0,\mu_1, \Sigma)
& = \frac{\partial}{\partial \mu_0}
\sum_{i=1}^n \left(1 - y^{(i)}\right) \left(-\frac{n}{2} \ln 2\pi -\frac{1}{2} \ln |\Sigma|
-  \frac{1}{2}\left(x^{(i)} - \mu_0\right)^T \Sigma^{-1}\left(x^{(i)} - \mu_0 \right)\right) \\
& = \sum_{i=1}^n \left(1 - y^{(i)}\right) \frac{\partial}{\partial \mu_0} \left(-\frac{n}{2} \ln 2\pi -\frac{1}{2} \ln |\Sigma| -  \frac{1}{2}\left(x^{(i)} - \mu_0\right)^T \Sigma^{-1}\left(x^{(i)} - \mu_0 \right)\right) \\
& = \sum_{i=1}^n \left(1 - y^{(i)}\right) \left(- \frac{1}{2} \frac{\partial}{\partial \mu_0} \left(x^{(i)} - \mu_0\right)^T \Sigma^{-1}\left(x^{(i)} - \mu_0 \right)\right) \\
& = \sum_{i=1}^n \left(1 - y^{(i)}\right) \left( - \frac{1}{2} \left(x^{(i)} - \mu_0\right)^T \Sigma^{-1} \right) \\
& = -\frac{1}{2}\sum_{i=1}^n \left(1 - y^{(i)}\right) \left( \left(x^{(i)} - \mu_0\right)^T \Sigma^{-1} \right). \\
& = -\frac{1}{2}\sum_{i=1}^n 1_{\{y^{(i)} = 0\}} \left( \left(x^{(i)} - \mu_0\right)^T \Sigma^{-1} \right). \\
\end{split}
\end{align}
ergibt. Ähnliches gilt für $\mu_1$. Für die partielle Ableitung hinsichtlich $\Sigma$ ergibt sich
\begin{align}
\begin{split}
\frac{\partial}{\partial \Sigma} \ell(\mu,\mu_1,\mu_0,\Sigma) 
& = \quad \frac{\partial}{\partial \Sigma}
     \sum_{i=1}^n \left(1 - y^{(i)}\right) \left(-\frac{n}{2} \ln 2\pi -\frac{1}{2} \ln |\Sigma|
      -  \frac{1}{2}\left(x^{(i)} - \mu_0\right)^T \Sigma^{-1}\left(x^{(i)} - \mu_0 \right)\right) \\
& \quad +   \frac{\partial}{\partial \Sigma}
	\sum_{i=1}^n  y^{(i)}  \left(-\frac{n}{2} \ln 2\pi -\frac{1}{2} \ln |\Sigma|
-  \frac{1}{2}\left(x^{(i)} - \mu_1\right)^T \Sigma^{-1}\left(x^{(i)} - \mu_1 \right)\right) \\
& = \quad \sum_{i=1}^n \left(1 - y^{(i)}\right) \left(-\frac{1}{2} \frac{\partial}{\partial \Sigma} \ln |\Sigma|
      -  \frac{1}{2}\frac{\partial}{\partial \Sigma} \left(x^{(i)} - \mu_0\right)^T \Sigma^{-1}\left(x^{(i)} - \mu_0 \right)\right) \\
& \quad +  \sum_{i=1}^n y^{(i)} \left( -\frac{1}{2} \frac{\partial}{\partial \Sigma} \ln |\Sigma|
-  \frac{1}{2}\frac{\partial}{\partial \Sigma}\left(x^{(i)} - \mu_1\right)^T \Sigma^{-1}\left(x^{(i)} - \mu_1 \right)\right) \\
& = \quad \sum_{i=1}^n \left(1 - y^{(i)}\right) \left(-\frac{1}{2} \Sigma
      -  \frac{1}{2} \left(x^{(i)} - \mu_0\right) \left(x^{(i)} - \mu_0 \right)^T\right) \\
& \quad +  \sum_{i=1}^n  y^{(i)}  \left( -\frac{1}{2} \Sigma
-  \frac{1}{2}\left(x^{(i)} - \mu_1\right)\left(x^{(i)} - \mu_1 \right)^T\right) \\
& = \frac{n}{2}\Sigma  -\frac{1}{2} \sum_{i=1}^n
	\left(x^{(i)} - \mu_{1_{\lbrace y^{(i)} = 1 \rbrace}}\right) \left(x^{(i)} - \mu_{1_{\lbrace y^{(i)} = 1 \rbrace}} \right)^T.
\end{split}
\end{align}
Für die partielle Ableitung hinsichtlich $\mu$ ergibt sich schließlich
\begin{align}
\begin{split}
\frac{\partial}{\partial \mu} \ell(\mu,\mu_1,\mu_0,\Sigma)
& =  \frac{\partial}{\partial \mu}
\left(\sum_{i=1}^n  y^{(i)} \ln \mu  +
\sum_{i=1}^n \left(1 - y^{(i)}\right) \ln (1 - \mu) \right) \\
& = \sum_{i=1}^n  y^{(i)} \frac{\partial}{\partial \mu} \ln \mu  +
\sum_{i=1}^n  \left(1 - y^{(i)}\right) \frac{\partial}{\partial \mu} \ln (1 - \mu) \\
& = \frac{1}{\mu}\sum_{i=1}^n 1_{\lbrace y^{(i)} = 1 \rbrace}  -
\frac{1}{1-\mu}\sum_{i=1}^n 1_{\lbrace y^{(i)} = 0 \rbrace}. \\
\end{split}
\end{align}

\noindent (4) Nullsetzen der partiellen Ableitungen des Gradienten der 
Log-Likelihood-Funktion und Auflösen der resultierenden Log-Likelihood-Gleichungen 
ergibt dann die Maximum-Likelihood-Schätzer des Modells der Linearen Diskriminanzanalyse.
Speziell ergibt das Nullsetzen der ersten Gradientenkomponente 
\begin{align}
\begin{split}
\frac{1}{\hat{\mu}}\sum_{i=1}^n 1_{\lbrace y^{(i)} = 1 \rbrace}  - \frac{1}{1-\hat{\mu}}\sum_{i=1}^n 1_{\lbrace y^{(i)} = 0 \rbrace}
& = 0 \\
\Leftrightarrow
\frac{1}{\hat{\mu}}\sum_{i=1}^n y^{(i)} - \frac{1}{1-\hat{\mu}}\sum_{i=1}^n \left(1 - y^{(i)}\right)
& = 0 \\
\Leftrightarrow
\frac{1-\hat{\mu}}{\hat{\mu}}\sum_{i=1}^n y^{(i)} - \sum_{i=1}^n \left(1 - y^{(i)}\right)
& = 0 \\
\Leftrightarrow
\frac{1-\hat{\mu}}{\hat{\mu}}\sum_{i=1}^n y^{(i)} - n +  \sum_{i=1}^n  y^{(i)}
& = 0 \\
\Leftrightarrow
(1-\hat{\mu})\sum_{i=1}^n y^{(i)} - \hat{\mu} n + \hat{\mu}\sum_{i=1}^n  y^{(i)}
& = 0 \\
\Leftrightarrow
(1-\hat{\mu})\sum_{i=1}^n y^{(i)} - \hat{\mu} n + \hat{\mu}\sum_{i=1}^n  y^{(i)}
& = 0 \\
\Leftrightarrow
(1-\hat{\mu} + \hat{\mu})\sum_{i=1}^n y^{(i)}
& = \hat{\mu} n \\
\Leftrightarrow
\hat{\mu} n
& = \sum_{i=1}^n y^{(i)} \\
\Leftrightarrow
\hat{\mu}
& = \frac{1}{n}\sum_{i=1}^n 1_{\lbrace y^{(i)} = 1 \rbrace}. \\
\end{split}
\end{align}
Nullsetzen der zweiten Gradientenkomponente ergibt
\begin{align}
\begin{split}
\sum_{i=1}^n \left(1 - y^{(i)} \right)\left(\left(x^{(i)} - \hat{\mu}_0 \right)^T \Sigma^{-1}\right)
& =
0 \\
\Leftrightarrow
\sum_{i=1}^n 1_{\lbrace y^{(i)} = 0\rbrace } \left(x^{(i)} - \hat{\mu}_0 \right)^T
& =
0 \\
\Leftrightarrow
\sum_{i=1}^n 1_{\lbrace y^{(i)} \rbrace } x^{(i)}  - \sum_{i=1}^n 1_{\lbrace y^{(i)} = 0 \rbrace} \hat{\mu}_0
& =
0 \\
\Leftrightarrow
\sum_{i=1}^n 1_{\lbrace y^{(i)} = 0 \rbrace} \hat{\mu}_0
& = \sum_{i=1}^n 1_{\lbrace y^{(i)} \rbrace } x^{(i)}
\\
\Leftrightarrow
\hat{\mu}_0 & =
\frac{1}{\sum_{i=1}^n 1_{\lbrace y^{(i)} = 0 \rbrace} } \sum_{i=1}^n 1_{\lbrace y^{(i)} \rbrace } x^{(i)}.
\end{split}
\end{align}
Nullsetzen der dritten Gradientenkomponente ergibt dann in ähnlicher Weise den 
Maximum-Likelihood-Schätzer $\hat{\mu}_1$. Nullsetzen der vierten Gradientenkomponente 
ergibt schließlich
\begin{align}
\begin{split}
0 & = \frac{n}{2}\hat{\Sigma} - \frac{1}{2}
\sum_{i=1}^n
\left(x^{(i)} - \mu_{1_{\lbrace y^{(i)} = 1 \rbrace}}\right)
\left(x^{(i)} - \mu_{1_{\lbrace y^{(i)} = 1 \rbrace}} \right)^T
\\
\Leftrightarrow
n\hat{\Sigma}
& =
\sum_{i=1}^n
\left(x^{(i)} - \mu_{1_{\lbrace y^{(i)} = 1 \rbrace}}\right)
\left(x^{(i)} - \mu_{1_{\lbrace y^{(i)} = 1 \rbrace}} \right)^T \\
\hat{\Sigma}
& =
\frac{1}{n}
\sum_{i=1}^n
\left(x^{(i)} - \mu_{1_{\lbrace y^{(i)} = 1 \rbrace}}\right)
\left(x^{(i)} - \mu_{1_{\lbrace y^{(i)} = 1 \rbrace}} \right)^T \\
\end{split} 
\end{align}
:::

Intuitiv gilt also, dass

* $\mu$ durch die relative Häufigkeit der $1$en im Trainingsdatensatz, 
* $\mu_0$ und $\mu_1$ durch die Stichprobenmittel aller Featurevektoren $x^{(i)}$ mit $y^{(i)} = 0$ bzw. mit $y^{(i)} = 1$ und
* $\Sigma$ durch die verzerrte Stichprobenkovarianzmatrix aller Featurevektoren $x^{(i)}, i = 1,...,n$ 

geschätzt werden. Substitution der entsprechenden Schätzer ergibt dann den Schätzer 
$\hat{\beta}$ für den Parameterinferenzvektor.


Folgender **R** Code wendet die Schätzer aus @thm-maximum-likelihood-schaetzer-der-linearen-diskriminanzanalyse
auf den oben generierten Datensatz an

\footnotesize
```{r, echo = T}
# Parameterlernen  
n            = ncol(x)                                                        # n
m            = nrow(x)                                                        # m
mu_hat       = mean(y)                                                        # \hat{\mu}
mu_0_hat     = rowMeans(x[,y == 0])                                           # \hat{\mu}_0
mu_1_hat     = rowMeans(x[,y == 1])                                           # \hat{\mu}_1
Sigma_hat    = matrix(rep(0,m^2), nrow = m)                                   # \hat{\Sigma}
for(i in 1:n){
  Sigma_hat  = (Sigma_hat + (1/n)*
               ((y[i] == 0)*(x[,i]-mu_0_hat) %*% t((x[,i]-mu_0_hat))
               +(y[i] == 1)*(x[,i]-mu_1_hat) %*% t((x[,i]-mu_1_hat))))
}
beta_hat     = matrix(c((1/2)*( t(mu_0_hat) %*% solve(Sigma_hat) %*% mu_0_hat # \hat{beta}
                              - t(mu_1_hat) %*% solve(Sigma_hat) %*% mu_1_hat)
                              + log(mu_hat/(1-mu_hat)),
                        -solve(Sigma_hat) %*% (mu_0_hat-mu_1_hat)),
                      nrow = m+1)
```
\normalsize

Es ergeben sich dabei die Schätzerwerte
\begin{equation}
\hat{\mu}     =  0.52,
\hat{\mu}_0   = \begin{pmatrix} 0.95 \\ 1.00 \end{pmatrix},
\hat{\mu}_1   = \begin{pmatrix} 1.94 \\ 2.10 \end{pmatrix} \mbox{ und }
\hat{\Sigma}  = \begin{pmatrix} 0.42 & -0.31 \\ -0.31 & 0.59 \end{pmatrix}.
\end{equation}
Dies sind in @fig-lda-lernen visualisiert.

```{r, eval = F, echo = F}
library(ellipse)
pdf(
file        = "_figures/803-lda-lernen.pdf",
width       = 6,
height      = 6)
par(
family      = "sans",
mfcol       = c(1,1),
pty         = "s",
bty         = "l",
lwd         = 1,
las         = 1,
mgp         = c(2,1,0),
xaxs        = "i",
yaxs        = "i",
font.main   = 1,
cex         = 1,
cex.main    = 1)

# Gaussian Isokontur Paket
library(ellipse)
iso_0           = ellipse(Sigma    , level = 0.5, centre = mu_0)
iso_1           = ellipse(Sigma    , level = 0.5, centre = mu_1)
iso_0_hat       = ellipse(Sigma_hat, level = 0.5, centre = mu_0_hat)
iso_1_hat       = ellipse(Sigma_hat, level = 0.5, centre = mu_1_hat)

# N(\mu_0,\Sigma)
plot(
iso_0,
type = "l",
col = "Blue",
xlim = c(0,3),
ylim = c(0,3.5),
xlab = TeX("$x_1$"),
ylab = TeX("$x_2$"))
points(
mu_0[1],
mu_0[2],
col  = "Blue",
pch = 3,
cex = 1)

# N(\hat{\mu}_0,\hat{\Sigma})
lines(
iso_0_hat[,1],
iso_0_hat[,2],
col = "Blue",
lty  = 2)
points(
mu_0_hat[1],
mu_0_hat[2],
col  = "Blue",
pch = 2,
cex = 1)

# N(\mu_1,\Sigma)
lines(
iso_1[,1],
iso_1[,2],
type = "l",
col = "Red")
points(
mu_1[1],
mu_1[2],
col  = "Red",
pch = 3,
cex = 1)

# N(\hat{\mu}_1,\hat{\Sigma})
lines(
iso_1_hat[,1],
iso_1_hat[,2],
col = "Red",
lty  = 2)
points(
mu_1_hat[1],
mu_1_hat[2],
col  = "Red",
pch = 2,
cex = 1)

# Daten y^{(i)} = 0
points(
D[1,D[3,] == 0],
D[2,D[3,] == 0],
col = "White",
bg  = "Blue",
pch = 21)

# Daten y^{(i)} = 1
points(
D[1,D[3,] == 1],
D[2,D[3,] == 1],
col = "White",
bg  = "Red",
pch = 21)
legend(
"top",
horiz    = TRUE,          
legend    = c(
TeX("$\\mu_0$"),
TeX("$\\mu_1$"),
TeX("$\\hat{\\mu}_0$"),
TeX("$\\hat{\\mu}_1$"),
TeX("$\\Sigma$"),
TeX("$\\Sigma$"),
TeX("$\\hat{\\Sigma}$"),
TeX("$\\hat{\\Sigma}$")),
col       = c("blue", "red","blue", "red", "blue", "red", "blue", "red"),
pt.bg     = c(NA, NA, NA, NA, NA, NA, NA, NA),
pch       = c(3, 3, 2, 2, NA, NA, NA, NA),
lty       = c(NA, NA, NA, NA, 1, 1, 2, 2),
pt.cex    = c(.9, .9, .9, .9, NA, NA, NA, NA),
lwd       = c(NA, NA, NA, NA, 1, 1, 1, 1),
cex       = 0.7,
bg        = 'white',
x.intersp = 0.0,       
y.intersp = 0.8)      
dev.off()
```

![Schätzer eines linearen Diskriminananalysemodells.](./_figures/803-lda-lernen){#fig-lda-lernen fig-align="center" width=70%}

## Anwendungsbeispiel {#sec-anwendungsbeispiel}

```{r, echo = F}
# Modellformulierung
library(mvtnorm)                                # Multivariate Normalverteilung
set.seed(0)                                     # Zufallszahlengenrator                        
m      = 2                                      # Featurevektordimension
n      = 60                                     # Anzahl Trainingsdatenpunkte
mu     = 0.5                                    # wahrer, aber unbekannter, Bernoulliparameter \mu
mu_0   = c(1,1)+.2                              # wahrer, aber unbekannter, Normalverteilungsparameter \mu_0
mu_1   = c(2,2)-.2                              # wahrer, aber unbekannter, Normalverteilungsparameter \mu_1
Sigma  = matrix(c( 0.50, -0.15,                 # Kovarianzmatrixparameter
                  -0.15,  0.50),
                byrow = TRUE,
                nrow = m)

# Modellsampling
y      = matrix(rep(NaN,n)  , nrow = 1)         # Labeldatenarray
x      = matrix(rep(NaN,n*m), nrow = m)         # Featurevektorarray
for(i in 1:n){                                  # Iteration über Datenpunkte
  y[i]  = rbinom(1,1,mu)                        # y^{(i)} \sim Bern(\mu)
  x[,i] = ((rmvnorm(1, mu_0, Sigma)**(y[i]))    # x^{i} \sim N(\mu_0,\Sigma)^{1-y}N(\mu_1,\Sigma)^y
          *(rmvnorm(1, mu_1, Sigma)**(1-y[i])))
}
D           = data.frame(t(rbind(x,y)))
colnames(D) = c("BDI", "GLU", "RES")
write.csv(D, "_data/803-lda.csv", row.names = F)
```




Beispieldatensatz


`BDI` und `GLU` Werte bei Depressionsdiagnose als Prädiktoren von CBT Erfolg `RES`


```{r echo = F, eval = T}
library(knitr)
D           = read.csv("_data/803-lda.csv", header = T)
kable(head(D, n = 20L), digits = 2, align = "c")
``` 

Evaluation der Non-Response Wahrscheinlichkeit

```{r, echo = T}
D           = read.csv("_data/803-lda.csv")                                     # Datensatz                                                 
x           = t(D[,1:2])                                                        # Featurevektoren
y           = t(D[,3])                                                          # Label
n           = ncol(x)                                                           # n
m           = nrow(x)                                                           # m
mu_hat      = mean(y)                                                           # \hat{\mu}
mu_0_hat    = rowMeans(x[,y == 0])                                              # \hat{\mu}_0
mu_1_hat    = rowMeans(x[,y == 1])                                              # \hat{\mu}_1
Sigma_hat   = matrix(rep(0,m^2), nrow = m)                                      # \hat{\Sigma}
for(i in 1:n){
  Sigma_hat  = (Sigma_hat + (1/n)*
               ((y[i] == 0)*(x[,i]-mu_0_hat) %*% t((x[,i]-mu_0_hat))
               +(y[i] == 1)*(x[,i]-mu_1_hat) %*% t((x[,i]-mu_1_hat))))}
beta_hat     = matrix(c((1/2)*( t(mu_0_hat) %*% solve(Sigma_hat) %*% mu_0_hat   # \hat{beta}
                              - t(mu_1_hat) %*% solve(Sigma_hat) %*% mu_1_hat)
                              + log(mu_hat/(1-mu_hat)),
                        -solve(Sigma_hat) %*% (mu_0_hat-mu_1_hat)),
                      nrow = m+1)
x_min     = 0                                                                   # GLU/BDI Minimum
x_max     = 3                                                                   # GLU/BDI Maximum
x_res     = 5e2                                                                 # GLU/BDI Auflösung
bdi       = seq(x_min, x_max, length.out = x_res)                               # BDI
glu       = seq(x_min, x_max, length.out = x_res)                               # GLU
p_y       = matrix(rep(NaN, x_res*x_res), nrow = x_res)                         # p(y=1|(BDI, GLU))
for(i in 1:x_res){                                                              # BDI Iterationen
    for(j in 1:x_res){                                                          # GLU Iterationen
        x_tilde   = rbind(1, bdi[i], glu[j])                                    # \tilde{x}
        p_y[i,j]  = 1/(1+exp(-t(x_tilde) %*% beta_hat))}}                       # p(y=1|(BDI, GLU))  
```

Evaluation der Non-Response Wahrscheinlichkeit

```{r, eval = F, echo = F}
library(latex2exp)
pdf(
file        = "_figures/803-lda-anwendungsbeispiel-2.pdf",
width       = 5,
height      = 5)
par(
family      = "sans",
mfcol       = c(1,1),
pty         = "s",
bty         = "l",
lwd         = 1,
las         = 1,
mgp         = c(2,1,0),
xaxs        = "i",
yaxs        = "i",
font.main   = 1,
cex         = 1,
cex.main    = 1)
filled.contour(
bdi,
glu,
p_y[nrow(p_y):1, ncol(p_y):1],
col         = hcl.colors(20, "YlOrRd"),
levels      = seq(0,1,len = 20),
xlab        = "BDI",
ylab        = "GLU",
main        = "P(Nonresponse|BDI,GLU)")
dev.off()
```

![Anwendungsbeispiel 2.](./_figures/803-lda-anwendungsbeispiel-2){#fig-lda-anwendungsbeispiel-2 fig-align="center" width=100%}

LOOCV zur Bestimmung der Featureprädiktivität

```{r, echo = T}
D       = read.csv("_data/803-lda.csv")                                         # Datensatz                                                 
K       = nrow(D)                                                               # Anzahl Cross Folds
p_y     = matrix(rep(NaN, K)  , nrow = 1)                                       # p(y = 1|x)                                   
y_pred  = matrix(rep(NaN, K*2), nrow = K)                                       # Prädiktionsperformancearray
for(k in 1:K){                                                                  # K-fold LOOCV
  x_train     = t(D[-k,1:2])                                                    # Trainingsdatensatzfeatures
  y_train     = t(D[-k,3  ])                                                    # Trainingsdatensatzlabels
  x_test      = t(D[ k,1:2])                                                    # Testdatensatzfeaturevektor
  y_pred[k,1] = t(D[ k,3])                                                      # Testdatensatzfeaturevektorlabel    
  n            = ncol(x_train)                                                  # n
  m            = nrow(x_train)                                                  # m
  mu_hat       = mean(y_train)                                                  # \hat{\mu}
  mu_0_hat     = rowMeans(x_train[,y_train == 0])                               # \hat{\mu}_0
  mu_1_hat     = rowMeans(x_train[,y_train == 1])                               # \hat{\mu}_1
  Sigma_hat    = matrix(rep(0,m^2), nrow = m)                                   # \hat{\Sigma}
  for(i in 1:n){
    Sigma_hat  = (Sigma_hat + (1/n)*
                ((y_train[i] == 0)*(x_train[,i]-mu_0_hat) %*% t((x_train[,i]-mu_0_hat))
                +(y_train[i] == 1)*(x_train[,i]-mu_1_hat) %*% t((x_train[,i]-mu_1_hat))))}
  beta_hat     = matrix(c((1/2)*( t(mu_0_hat) %*% solve(Sigma_hat) %*% mu_0_hat # \hat{beta}
                                - t(mu_1_hat) %*% solve(Sigma_hat) %*% mu_1_hat)
                                + log(mu_hat/(1-mu_hat)), 
                                -solve(Sigma_hat) %*% (mu_0_hat-mu_1_hat)), nrow = m+1)
  x_test_tilde = rbind(1, x_test)                                               # \tilde{x}
  p_y[k]       = 1/(1+exp(-t(x_test_tilde) %*% beta_hat))                       # p(y=1|x)
  y_pred[k,2]  = as.numeric(p_y[k] >= 0.5)}                                     # Prädiktion
rp      = sum(y_pred[y_pred[,1] == 1,2] == 1)                                   # |(1,1)|
rn      = sum(y_pred[y_pred[,1] == 0,2] == 0)                                   # |(0,0)|
fp      = sum(y_pred[y_pred[,1] == 0,2] == 1)                                   # |(0,1)|
fn      = sum(y_pred[y_pred[,1] == 1,2] == 0)                                   # |(1,0)|
ACC     = (rp+rn)/(rp+fp+rn+fn)                                                 # Accuracy            
SEN     = rp/(rp+fn)                                                            # Sensitivity
SPE     = rn/(rn+fp)                                                            # Specificity
cat("Accuracy   : "  , ACC, ", Sensitivity: " , SEN, ", Specificity: " , SPE)   # Ergebnisausgabe
```
 
 
