# Logistische Regression {#sec-logistische-regression}
## Modellformulierung {#sec-modellformulierung}

Im Sinne von @nelder1972 wollen wir das Modell der logistischen Regression 
als Beispiel für das sogenannte *generalisierte lineare Modell* einführen. Bei 
letzterem handelt es sich um eine Generalisierung des wohlbekannten allgemeinen 
linearen Modells. Es ist wie folgt definiert.

:::{#def-generalisiertes-lineares-modell}
## Generalisiertes lineares Modell
$x \in \mathbb{R}^{m+1}$ sei ein erweiterter Featurevektor und $y$ das assoziierte
Label. Weiterhin sei für einen *Parametervektor* $\beta \in \mathbb{R}^{m+1}$
\begin{equation}
\eta := x^T\beta
\end{equation}
ein *linearer Prädiktor*. Dann ist ein generalisierte lineares Modell definiert
mithilfe einer zweimal differenzierbaren und invertierbaren *Link-Funktion*
\begin{equation}
g:\mathbb{R} \to \mathbb{R}, \mathbb{E}(y) \mapsto g(\mathbb{E}(y)) =: \eta 
\end{equation}
definiert. Die Inverse der Link-Funktion,
\begin{equation}
g^{-1}:\mathbb{R} \to \mathbb{R}, \eta \mapsto g^{-1}(\eta) = \mathbb{E}(y)
\end{equation}
heißt *Mean-Funktion* und wird mit $f$ bezeichnet, sodass
\begin{equation}
f: \mathbb{R} \to \mathbb{R}, \eta \mapsto f(\eta) = \mathbb{E}(y).
\end{equation}
:::

Nach @def-generalisiertes-lineares-modell ist das allgemeine lineare Modell der folgende
Spezialfall eines generalisierten linearen Modells:

:::{#def-allgemeines-lineares-modell-als-generalisiertes-lineares-modell}
## Allgemeines lineares Modell als generalisierters lineares Modell

Das allgemeine lineare Modell mit unabhänig und identisch verteilten Fehlervariablen 
ist das generalisierte lineare Model, bei dem

1. die Labelvariable eine univariat normalverteilte Zufallsvariable
\begin{equation}
y \sim N(\mu,\sigma^2),
\end{equation}
ist und
2. die Link-Funktion durch die Identität
\begin{equation}
g:\mathbb{R} \to \mathbb{R}, \mu \mapsto g(\mu) := \mu =: \eta.
\end{equation}
gegeben ist. Weil die Inverse der Identität wiederrum die Identität ist, folgt,
dass die Mean-Funktion des ALM durch
\begin{equation}
f:\mathbb{R} \to \mathbb{R}, \eta \mapsto f(\eta) = \eta =  \mu.
\end{equation}
gegeben ist. Die Parameter des allgemeinen linearen Modells sind die Komponenten
des Vektors $\beta \in \mathbb{R}^{m+1}$ des linearen Prädiktors $\eta = x^T\beta$
und der Parameter $\sigma^2>0$.
:::


Das Modell der logistischen Regression zeichnet sich nun dadurch aus, dass die 
Labelvariable im Vergleich zum allgemeinen linearen Modell *binär* und nicht 
kontinuierlich ist. 


:::{#def-logistische-regression-als-generalisiertes-lineares-modell}
## Logistische Regression als generalisiertes lineares Modell

Das Modell der logistischen Regression ist das generalisierte lineare Modell, bei dem

1. die Labelvariable eine Bernoulli-Zufallsvariable
\begin{equation}
y \sim B(\mu)
\end{equation}
ist und
2. die Link-Funktion durch die *Logit-Funktion*
\begin{equation}
g : [0,1] \to \mathbb{R}, \mu \mapsto g(\mu) := \ln \left(\frac{\mu}{1 - \mu} \right) =: \eta
\end{equation}
gegeben ist. Die Parameter des logistischen Regressionsmodels sind die Komponenten
des Vektors $\beta \in \mathbb{R}^{m}$ des linearen Prädiktors $\eta = x^T\beta$.
:::

Betrachtet man die Mean-Funktion des Modells der logistischen Regression,
so ist man auf die sogenannet *logistische Standardfunktion* geführt.

:::{#thm-mean-funktion-der-logistischen-regression}
## Mean-Funktion der logistischen Regression

Die Inverse der Link-Funktion des Modells der logistischen Regression
und somit seine Mean-Funktion ist die *logistische Standardfunktion*
\begin{equation}
f:\mathbb{R} \to [0,1], \eta \mapsto f(\eta) = \frac{1}{1 + \exp(-\eta)}.
\end{equation}
:::

:::{.proof}
Umformen der Logit-Funktion ergibt
\begin{align}
\begin{split}
\eta & = \ln (\mu/(1-\mu))		\\
\Leftrightarrow
-\eta & = -\ln(\mu/(1-\mu))		\\
\Leftrightarrow
-\eta & = \ln((1-\mu)/\mu))		\\
\Leftrightarrow
\exp(-\eta) & = (1-\mu)/\mu 	\\
\Leftrightarrow
\mu \exp(-\eta) & = 1 - \mu 	\\
\Leftrightarrow
\exp(-\eta) & = \mu^{-1} - 1 	\\
\mu & = 1/(\exp(-\eta) + 1)
\end{split}
\end{align}
:::

@fig-lr-link-mean visualisiert die Link- und Mean-Funktionen der logistischen Regression.

```{r, echo = F, eval = F}
library(latex2exp)
pdf(
file        = "_figures/804-lr-link-mean.pdf",
width       = 8,
height      = 4)
par(
family      = "sans",
mfcol       = c(1,2),
pty         = "s",
bty         = "l",
lwd         = 1,
las         = 1,
mgp         = c(2,1,0),
xaxs        = "i",
yaxs        = "i",
font.main   = 1,
cex         = 1,
cex.main    = 1)

mu          = seq(0,1,len = 1e2)
g_mu        = log(mu/(1-mu))
eta         = seq(-10,10, len = 1e2)
f_eta       = 1/(1 + exp(-eta))

# g(\mu)
plot(
mu,
g_mu,
type = "l",
col = "Blue",
xlim = c(0,1),
ylim = c(-10,10),
xlab = TeX("$\\mu$"),
ylab = TeX("$\\eta$"),
main = TeX("$g(\\mu) := ln (\\mu/1 - \\mu)$"))
grid()

# f(\eta)
plot(
eta,
f_eta,
type = "l",
col = "Blue",
xlim = c(-10,10),
ylim = c(0,1),
xlab = TeX("$\\eta$"),
ylab = TeX("$\\mu$"),
main = TeX("$f(\\eta) := 1/(1 + \\exp(-\\eta))$"))
grid()
dev.off()
```

![Link- und Mean-Funktion der logistischen Regression.](./_figures/804-lr-link-mean){#fig-lr-link-mean fig-align="center" width=100%}

Mithilfe der logistischen Standardfunktion lässt sich nun das Modell der
logistischen Regression wie folgt fassen.

:::{#def-modell-der-logistischen-regression}
## Modell der logistischen Regression

$y$ sei eine Zufallsvariable mit Ergebnisraum $\{0,1\}$. Dann ist das
*Modell der logistischen Regression* definiert als die WMF von $y$
\begin{equation}
p(y) = B\left(y;\frac{1}{1 + \exp\left(-x^T \beta\right)}\right),
\end{equation}
wobei $x \in \mathbb{R}^{m+1}$ einen erweiterten Featurevektor und
$\beta \in \mathbb{R}^{m+1}$ den *Parametervektor* bezeichnen
:::

Aus generativer Sicht wird ein Trainingsdatensatz
\begin{equation}
\left\lbrace\left(x^{(i)},y^{(i)}\right)\right\rbrace_{i = 1}^{n} \mbox{ mit } x^{(i)} \in \mathbb{R}^{m+1} \mbox{ und } y^{(i)} \in \{0,1\}
\end{equation}
unter dem Modell der logistischen Regression also wie folgt erzeugt

1. Es wird ein Featurevektor $x^{(i)}$ definiert.
2. Die zugehörige Labelvariable $y^{(i)}$ wird anhand von $p(y) = B(y;\mu)$ mit Erwartungswertparameter $\mu = \frac{1}{1 + \exp\left(-x^{(i)^T} \beta\right)}$ realisiert.

Für $n = 30$, $m = 1$ und $\beta = (-2,2)^T$ implementiert folgender **R**
dieses generative Verfahren

\footnotesize
```{r, echo = T}
# Modellparameter
m    = 1                                # Featurevektoredimensionalität
n    = 30                               # Anzahl Datenpunkte
x    = matrix(c(rep(1,n),               # Definition des erweiterten Featurevektors
                seq(-5,5, len = n)),
                nrow  = 2,
                byrow = TRUE)
beta = matrix(c(-2,2), nrow = 2)        # wahrer, aber unbekannter, Parametervektor
eta  = t(x) %*% beta                    # wahrer, aber unbekannter linearer Prädiktor
mu   = 1/(1+exp(-eta))                  # wahrer, aber unbekannter, Bernoulliparametervektor

# Dategeneration
set.seed(2)                             # Zufallsgeneratorzustand
y    = rep(NaN,2)                       # Datenarray
for(i in 1:n){
  y[i] = rbinom(1,1,mu[i])              # Bernoullivariablenrealisierung
}
```
\normalsize

@fig-lr-datengeneration zeigt die so generierten Daten des Modells, das in Analogie
zum Modell der einfachen linearen Regression als *einfache logistische Regression*
bezeichnet werden mag.

```{r, eval = F, echo = F}
library(latex2exp)
pdf(
file        = "_figures/804-lr-datengeneration.pdf",
width       = 10,
height      = 5)
par(
family      = "sans",
mfcol       = c(1,2),
pty         = "m",
bty         = "l",
lwd         = 1,
las         = 1,
mgp         = c(2,1,0),
xaxs        = "i",
yaxs        = "i",
font.main   = 1,
cex         = 1.1,
cex.main    = 1.2)

plot(
x[2,],
eta,
type = "b",
pch  = 16,
xlab = TeX("$x_2$"),
ylab = "",
xlim = c(min(x[2,])-1, max(x[2,])+1),
ylim = c(min(eta)-1, max(eta)+1),
main = TeX("$\\eta = x^T \\beta$"))
grid()

plot(
x[2,],
mu,
type = "b",
xlab = TeX("$x_2$"),
ylab = "",
col  = "gray60",
pch  = 16,
xlim = c(min(x[2,])-1, max(x[2,])+1),
ylim = c(-.1,1.1),
main = TeX("$\\mu = 1/(1 + exp(-\\eta))$ und $y$"))
points(
x[2,],
y,
type = "p")
grid()

legend(
"topleft",
c("y", TeX("$\\mu$")),
pch         = c(1,16),
col         = c("Black","gray60"),
bty         = "n",
cex         = 1,
x.intersp   = 1)
dev.off()
```

![Daten eines logistischen Regressionmodells.](./_figures/804-lr-datengeneration){#fig-lr-datengeneration fig-align="center" width=100%}


Die Verteilung der Labelvariable eines logistischen Regressionsmodells kann zur 
Klassifikation eines Featurevektors genutzt werden. Im einfachsten Fall bestimmt
man, ob für einen Featurevektor $x$ die Wahrscheinlichkeit für $y = 0$ oder $y = 1$
größer ist. Dies ist die zentrale Mechanik folgender Klassifikationsregel.
 
:::{#def-klassifikationsregel-der-logistischen-regression}
## Klassifikationsregel der logistischen Regression

$p(y)$ sei die WMF eines logistischen Regressionsmodells. Dann ist die *Klassifikationregel* definiert als
\begin{equation}
\delta:\mathbb{R}^m \to \{0,1\}, x \mapsto \delta(x) :=
\begin{cases}
0 & \mbox{ für } p(y = 0) \ge p(y = 1) \\
1 & \mbox{ für } p(y = 0)   < p(y = 1)
\end{cases}
\end{equation}
:::

Es gilt offenbar
\begin{equation}
\delta(x) = 1
\Leftrightarrow p(y = 1) > p(y = 0)
\Leftrightarrow p(y = 1) > 0.5.
\end{equation}

Zur Angabe der Wahrscheinlichkeit $p(y)$ ist neben dem Featurevektor gemäß 
@def-modell-der-logistischen-regression das Wissen um den Parametervektor 
nötig. Im Folgenden Abschnitt diskutieren wir, wie basierend auf einem 
Trainingsdatensatz der Parametervektor eines logistischen Regressionsmodells
geschätzt werden kann.

## Lernen {#sec-lernen}

Eine grundlegende Herangehensweise zum Schätzen des Parametervektors im logistischen
Regressionsmodell ist die Maximum-Likelihood-Methode. Im Gegensatz zur Anwendung
dieser Methode z.B. im Bereich der linearen Diskriminanzanalyse ist es bei der
logistischen Regression allerdings nicht möglich, analytische Lösungen für einen
Parametervektorschätzer anzugeben, sondern man ist auf die Verwendung numerischer
Optimierungsverfahren geführt. Wir wollen zunächst die Zielfunktion dieser Verfahren,
also die Log-Likelihood-Funktion der logistischen Regression formulieren.

:::{#thm-log-likelihood-funktion-der-logistischen-regression}
## Log-Likelihood-Funkktion der logistischen Regression

$\lbrace(x^{(i)},y^{(i)})\rbrace_{i=1}^n$ sei ein Trainingsdatensatz aus erweiterten
$(m+1)$-dimensionalen Featurevektoren und assoziierten Labelvariablenrealisierungen 
und $f$ sei die logistische Standardfunktion. Dann hat die Log-Likelihood-Funktion 
der logistischen Regression die Form
\begin{equation}
\ell:\mathbb{R}^{m+1} \to \mathbb{R}, \beta \mapsto \ell(\beta)
:= \sum_{i=1}^n y^{(i)}              \ln \left(f\left(x^{{(i)}^T}\beta\right)\right)+
               \left(1-y^{(i)}\right)\ln \left(1-f\left(x^{{(i)}^T}\beta\right)\right).
\end{equation}
:::

:::{.proof}
Wir halten zunächst fest, dass für unabhängig und identisch verteilte Labelvariablen 
gilt, dass
\begin{equation}
\ell(\beta)
:= \ln p\left(y^{(1)}, ...,y^{(n)}\right)
 = \ln \prod_{i=1}^n p\left(y^{(i)}\right)
 = \sum_{i=1}^n \ln p\left(y^{(i)}\right)
 = \sum_{i=1}^n \l nB\left( y^{(i)}; f\left(x^{{(i)}^T} \beta\right)\right)
\end{equation}
Mit der WMF der Bernoulliverteilung folgt dann
\begin{align}
\begin{split}
\ell(\beta)
& = \sum_{i=1}^n \ln \left(f\left(x^{{(i)}^T}\beta\right)^{y^{(i)}}\left(1-f\left(x^{{(i)}^T}\beta\right)\right)^{1 - y^{(i)}}\right)	                    \\
& = \sum_{i=1}^n y^{(i)}  \ln \left(f\left(x^{{(i)}^T}\beta\right)\right) + \left(1 - {y^{(i)}}\right) \ln\left(1 - f\left(x^{{(i)}^T}\beta\right)\right)	\\
\end{split}
\end{align}
:::

Folgender **R** Code zeigt eine Möglichkeit auf, die Log-Likelihood-Funktion des
oben formulierten einfachen logistischen Regressionsmodells für einen Trainingsdatensatz
auszuwerten. Da der erweiterte Parametervektor dieses Modells zweidimensional ist,
ergibt sich eine bivariate reellwertige Funktion. Diese ist in @fig-lr-llh visualisiert.  

\footnotesize
```{r, echo = T}
# Funktionsdefinitionen
f = function(eta){                                                   # logistische Standardfunktion
    return(1/(1 + exp(-eta)))                                       
}


llh = function(x,y,beta){                                           # Log-Likelihood-Funktion
    n   = ncol(x)                                                   # Anzahl Datenpunkte    
    ell = 0                                                         # Log-Likelhood Initialisierung
    for(i in 1:n){
        ell = ell + y[i]*log(f(t(x[,i]) %*% beta)) + (1-y[i])*log(1-f(t(x[,i]) %*% beta))
    }
    return(ell)
}

# Auswertung der Log-Likelihood-Funktion
beta_min  = -5                                                      # beta Minimum
beta_max  =  5                                                      # beta Maximum
beta_res  = 5e1                                                     # beta Auflösung
beta_1    = seq(beta_min, beta_max, length.out = beta_res)          # beta_1 Raum
beta_2    = seq(beta_min, beta_max, length.out = beta_res)          # beta_2 Raum
ell       = matrix(rep(NaN, beta_res*beta_res), nrow = beta_res)    # Log-Likelihood-Funktion Array
for(i in 1:beta_res){                                               # Iterationen beta_1
    for(j in 1:beta_res){                                           # Iterationen beta_2
        beta12   = matrix(c(beta_1[i], beta_2[j]), nrow = 2)        # Parametervektordefinition
        ell[i,j] = llh(x,y,beta12)                                  # Auswertung der Log-Likelihood-Funktion
    }
}
```

```{r, eval = F, echo = F}
library(latex2exp)
pdf(
file        = "_figures/804-lr-llh.pdf",
width       = 5,
height      = 5)
par(
family      = "sans",
mfcol       = c(1,1),
pty         = "s",
bty         = "l",
lwd         = 1,
las         = 1,
mgp         = c(2,1,0),
xaxs        = "i",
yaxs        = "i",
font.main   = 1,
cex         = 1.3,
cex.main    = 1.1)
filled.contour(
beta_1,
beta_2,
ell,
col    = hcl.colors(20, "YlOrRd"),
levels = seq(-20,0,len = 20),
ylim   = c(0,5),
xlab   = TeX("$\\beta_1$"),
ylab   = TeX("$\\beta_2$"),
main   = "Log-Likelihood-Funktion")
beta = matrix(c(-2,2), nrow = 2)         
dev.off()
```

![Log-Likelihood-Funktion zum generierten Datensatz des einfachen logistischen Regressionsmodells.](./_figures/804-lr-llh){#fig-lr-llh fig-align="center" width=100%}

Um nun die Log-Likelihood-Funktion der logistischen Regression zu maximieren, kann 
beispielsweise das Gradientenverfahren eingesetzt werden. Dieses hat folgende Form.

:::{#thm-gradientenverfahren-der-logistischen-regression}
## Gradientenverfahren der logistischen Regression

Gegeben sei das Modell der logistischen Regression und $\{(x^{(i)},y^{(i)})\}_{i=1}^n$
sei ein entsprechender Trainingsdatensatz. Dann kann ein Maximum-Likelihood-Schätzer
$\hat{\beta}$ für den Parametervektor $\beta$ des logistischen Regressionsmodells 
durch folgendes Gradientenverfahren gewonnen werden:

(0) Wähle $\beta^0 \in \mathbb{R}^{m+1}, \alpha > 0, \delta > 0$
(1) Für $k = 0,1,2,...$ bis zur Konvergenz setze
\begin{equation}
\beta^{(k+1)} := \beta^{(k)} + \alpha \nabla \ell(\beta^{(k)}).
\end{equation}
\end{itemize}
wobei $\nabla \ell\left(\beta^k\right) \in \mathbb{R}^{m+1}$ den Gradienten 
\begin{equation}
\renewcommand{\arraystretch}{1.2}
\nabla \ell(\beta)
=
\begin{pmatrix}
\frac{\partial}{\partial \beta_1} \ell(\beta) 	                                \\
\vdots 											                                \\
\frac{\partial}{\partial \beta_{m+1}} \ell(\beta) 	                            \\
\end{pmatrix}
=
\begin{pmatrix}
\sum_{i=1}^n \left(y^{(i)} - f\left(x^{{(i)}^T}\beta\right)\right)x_1^{(i)} 	\\
\vdots 													                        \\
\sum_{i=1}^n \left(y^{(i)} - f\left(x^{{(i)}^T}\beta\right)\right)x_{m+1}^{(i)} \\
\end{pmatrix}
\end{equation}
der Log-Likelihood-Funktion der logistischen Regression bezeichnet
:::

:::{.proof}
Um die $j$te partielle Ableitung der Log-Likelihood-Funktion zu bestimmen, halten
wir zunächst fest, dass sich die Ableitung der logistischen Standardfunktion 
$f$ hinsichtlich $\eta$ zu
\begin{equation}\label{eq:deta_f}
\frac{d}{d\eta} f: \mathbb{R} \to \mathbb{R}, \eta \mapsto \frac{d}{d\eta}f(\eta) = f(\eta)(1 - f(\eta))
\end{equation}
ergibt. Dies kann wie folgt eingesehen werden:
\begin{align}
\begin{split}
\frac{d}{d\eta}f(\eta)
& = \frac{d}{d\eta}\left({1 + \exp(-\eta)}\right)^{-1} \\
& = -\left({1 + \exp(-\eta)}\right)^{-2}\cdot \exp(-\eta)\cdot(-1) \\
& = \frac{\exp(-\eta)}{(1 + \exp(-\eta))^2} \\
& = \frac{1 + \exp(-\eta) - 1}{(1 + \exp(-\eta))^2} \\
& = \frac{1 + \exp(-\eta)}{(1 + \exp(-\eta))^2} - \frac{1}{(1 + \exp(-\eta))^2} \\
& = \frac{1}{1 + \exp(-\eta)} - \frac{1}{(1 + \exp(-\eta))^2} \\
& = \frac{1}{1 + \exp(-\eta)}\left(1 - \frac{1}{1 + \exp(-\eta)}\right) \\
& = f(\eta)(1 - f(\eta))
\end{split}
\end{align}
Damit ergibt sich dann für $\frac{\partial}{\partial \beta_j} \ell, j = 1,...,m$:
\begin{align}
\begin{split}
\frac{\partial}{\partial \beta_j} \ell(\beta) 
& = \frac{\partial}{\partial \beta_j}
\left(\sum_{i=1}^n y^{(i)} \ln \left(f\left(x^{(i)^T} \beta\right)\right)  + \left(1 - y^{(i)}\right) \ln \left(1 - f\left(x^{(i)^T}\beta\right)\right)\right) \\
& =
\sum_{i=1}^n y^{(i)}
\frac{\partial}{\partial \beta_j} \left(\ln \left(f\left(x^{(i)^T} \beta\right)\right)\right)
+ \left(1 - y^{(i)}\right) \frac{\partial}{\partial \beta_j}\left( \ln \left(1 - f\left(x^{(i)^T}\beta\right)\right)\right) \\
& =
\sum_{i=1}^n y^{(i)}
\frac{1}{f\left(x^{(i)^T} \beta\right)} \left(\frac{\partial}{\partial \beta_j}\left(f\left(x^{(i)^T} \beta\right)\right)\right)
+ \left(1 - y^{(i)}\right)
\frac{1}{1 - f\left(x^{(i)^T} \beta\right)}
\frac{\partial}{\partial \beta_j}\left(1 - f\left(x^{(i)^T}\beta\right)\right) \\
& =
\sum_{i=1}^n \left(y^{(i)}
\frac{1}{f\left(x^{(i)^T} \beta\right)}
- \left(1 - y^{(i)}\right)
\frac{1}{1 - f\left(x^{(i)^T} \beta\right)} \right)
\frac{\partial}{\partial \beta_j}\left(f\left(x^{(i)^T} \beta\right)\right) \\
& =
\sum_{i=1}^n \left(y^{(i)}
\frac{1}{f\left(x^{(i)^T} \beta\right)} -
\left(1 - y^{(i)}\right)
\frac{1}{1 - f\left(x^{(i)^T} \beta\right)} \right)  
f\left(x^{(i)^T}\beta\right) \left(1 - f\left(x^{(i)^T}\beta\right)\right)
\frac{\partial}{\partial \beta_j}\left(x^{(i)^T}\beta\right) \\
& =
\sum_{i=1}^n \left(y^{(i)}
\frac{1}{f\left(x^{(i)^T} \beta\right)} -
\left(1 - y^{(i)}\right)
\frac{1}{1 - f\left(x^{(i)^T} \beta\right)} \right)
f\left(x^{(i)^T} \beta\right) \left(1 - f\left(x^{(i)^T}\beta\right)\right)x_j^{(i)} \\
& =
\sum_{i=1}^n \left(y^{(i)}
\frac{f\left(x^{(i)^T}\beta\right) \left(1 - f\left(x^{(i)^T}\beta\right)\right)}{f\left(x^{(i)^T} \beta\right)} -
\left(1 - y^{(i)}\right)
\frac{f\left(x^{(i)^T }\beta\right) \left(1 - f\left(x^{(i)^T}\beta\right)\right)}{1 - f\left(x^{(i)^T} \beta\right)} \right)x_j^{(i)} \\
& =
\sum_{i=1}^n \left(y^{(i)}
\left(1 - f\left(x^{(i)^T}\beta\right)\right) -
\left(1 - y^{(i)}\right) f\left(x^{(i)^T}\beta\right) \right) x_j^{(i)}\\
& =
\sum_{i=1}^n \left(y^{(i)} - y^{(i)}f\left(x^{(i)^T}\beta\right) -
f\left(x^{(i)^T}\beta\right) + y^{(i)} f\left(x^{(i)^T}\beta\right)\right) x_j^{(i)} \\
& =
\sum_{i=1}^n \left(y^{(i)} - f\left(x^{(i)^T}\beta\right) \right)x_j^{(i)}. 
\end{split}
\end{align}
:::

Für eine erleichtete Implementation kann der in @thm-gradientenverfahren-der-logistischen-regression
bestimmte Gradient der Log-Likelihood-Funktion der logistischen Regression in Matrixform
dargestellt werden.

:::{#thm-matrixdarstellung-des-gradienten-der-logistischen-regression}

## Matrixdarstellung des Gradienten der logistischen Regression
Es seien $X \in \mathbb{R}^{n \times (m + 1)}$ die Matrix der zeilenweise konkatenierten 
transponierten erweiterten Featurevektoren $x^{(i)} \in \mathbb{R}^{m+1}, i = 1,...,n$,
$y \in \mathbb{R}^n$ sei der Vektor der zugehörigen Labelvariablenrealisierungen $y^{(i)}, i = 1,...,n$
und $f:\mathbb{R}^n \to \mathbb{R}^n$ sei die multivariate, vektorwertige, elementweise evaluierte  
Version der Mean-Funktion der logistischen Regression. Dann kann der Gradient der
Log-Likelihood-Funktion der logistischen Regression geschrieben werden als
\begin{equation}
\nabla \ell(\beta) = X^T(y-f(X\beta)).
\end{equation}
:::

:::{.proof}
Die Aussage ergibt sich durch Anwendung der Matrixsubtraktion und Matrixmultiplikation.
::: 


Folgender **R** Code demonstriert die Anwendung von @thm-gradientenverfahren-der-logistischen-regression 
und @thm-matrix-darstellung-des-gradienten-der-logistischen-regression für den 
oben generierten Datensatz des einfachen logistischen Regressionsmodells.

\footnotesize
```{r, echo = T}
# Funktionsdefinitionen
# ----------------------------------------------------------------
f = function(eta){                                                  # Mean-Funktion der logistischen Regression
    return(1/(1 + exp(-eta)))                                       
}
nabla_l = function(beta, X, y){                                     # Gradient der Log-Likelihood Function
    return(as.matrix(t(X) %*% (y - f(X %*% beta)))) 
}

# Gradientenverfahren
#  ----------------------------------------------------------------
y           = matrix(y, ncol = 1)                                   # n x 1     Form der Labelvariable
X           = t(x)                                                  # n x (m+1) Form der erweiterten Featurevektoren
alpha       = 1e-1                                                  # Lernrate
delta       = 1e-2                                                  # Konvergenzkriterium
beta_hat_k  = matrix(c(.61,.85), nrow = 2)                          # Zufälliger Startpunkt in [0,1]^2
while(norm(nabla_l(beta_hat_k, X, y)) > delta){                     # Iterationen
    beta_hat_k   = beta_hat_k+ alpha*(nabla_l(beta_hat_k, X, y))    # Parameterschätzerupdate
}
print(beta_hat_k)
```

Basierend auf dem vorliegenden Datensatz und den Parametern des Gradientenverfahrens 
ergibt sich also der Schätzer $\hat{\beta} = (-0.9, 2.6)$ für den wahren, aber
unbekannten, Parameter $\beta$. @fig-lr-schaetzung visualisiert den resultierenden
Schätzer im Kontext der datensatzspezifischen Log-Likelihood-Funktion.




```{r, eval = F, echo = F}
library(latex2exp)
pdf(
file        = "_figures/804-lr-schaetzung.pdf",
width       = 5,
height      = 5)
par(
family      = "sans",
mfcol       = c(1,1),
pty         = "s",
bty         = "l",
lwd         = 1,
las         = 1,
mgp         = c(2,1,0),
xaxs        = "i",
yaxs        = "i",
font.main   = 1,
cex         = 1.3,
cex.main    = 1.1)
contour(
beta_1,
beta_2,
ell,
col    = hcl.colors(20, "YlOrRd"),
levels = round(seq(-20,0,len = 15), digits = 1),
ylim   = c(0,5),
xlab   = TeX("$\\beta_1$"),
ylab   = TeX("$\\beta_2$"),
main   = "Parametervektorschätzer")
points(
beta_hat[1],
beta_hat[2],
col = "Black",
pch = 16)
dev.off()
```

![Parameterschätzung der logistischen Regression.](./_figures/804-lr-schaetzung){#fig-lr-schaetzung fig-align="center" width=100%}



Im Allgemeinen ist das reine Gradientenverfahren zum Lernen der Parameter eines 
logistischen Regressionsmodells allerdings recht instabil. Generell werden deshalb 
sogenannte *Iteratively Weighted Least-Squares (IWLS) Verfahren* zur Maximum-Likelihood-Schätzung 
in generalisierten linearen Modellen bevorzugt (@green1984). Diese den Gauss-Newton-Verfahren 
nicht unähnlichen numerischen Optimierungsverfahren nutzen üblicherweise neben dem 
Gradienten auch die Hesse-Matrix zur Bestimmung eines Iteranden. In der **R** Funktion
 `glm()`, die zur Schätzung der Parameter generalisierter linearer Modelle genutzt werden kann, 
implementiert **R** ein IWLS Verfahren. Folgender **R** zeigt, dass sich im vorliengende Fall 
die Schätzung basierend auf dem Gradientenverfahren und dem IWLS-Verfahren 
allerdings nicht starkt unterscheiden. 

\footnotesize
```{r, echo = T, eval = T}
lr        = glm(y ~ x[2,], family = 'binomial')          # generalized linear model fit
beta_hat  = lr$coefficients                              # Parametervektorschätzer
print(beta_hat)                                          # Ausgabew
```


## Anwendungsbeispiel {#sec-anwendungsbeispiel}

```{r, eval = F, echo = F}
library(latex2exp)
D           = read.csv("_data/804-lr.csv", header = T)
pdf(
file        = "_figures/804-lr-anwendungsbeispiel-1.pdf",
width       = 4.5,
height      = 4.5)
par(
family      = "sans",
mfcol       = c(1,1),
pty         = "s",
bty         = "l",
lwd         = 1,
las         = 1,
mgp         = c(2,1,0),
xaxs        = "i",
yaxs        = "i",
font.main   = 1,
cex         = 1,
cex.main    = 1)

# Daten y^{(i)} = 0
plot(
D[D[,3] == 0,1],
D[D[,3] == 0,2],
col     = "White",
bg      = "Red",
pch     = 21,
xlim    = c(0,3),
ylim    = c(0,3),
xlab    = "BDI",
ylab    = "GLU")

# Daten y^{(i)} = 1
points(
D[D[,3] == 1,1],
D[D[,3] == 1,2],
col = "White",
bg  = "Blue",
pch = 21)

legend(
"topleft",
c("Non-Responder", "Responder"),
pch         = 19,
col         = c("Red", "Blue"),
bty         = "n",
cex         = .8,
x.intersp   = 1)
dev.off()
```

```{r echo = F, eval = T}
library(knitr)
D           = read.csv("_data/804-lr.csv", header = T)
kable(head(D, n = 20L), digits = 2, align = "c")
``` 


\footnotesize
```{r, echo = T, eval = F}
D         = read.csv("_data/804-lr.csv")                                        # Datensatz                                                 
x         = t(D[,1:2])                                                          # Featurevektoren
y         = t(D[,3])                                                            # Label
n         = ncol(x)                                                             # n
m         = nrow(x)                                                             # m
lr        = glm(t(y) ~ t(x), family = 'binomial')                               # IWLS Parameterlernen
beta_hat  = as.matrix(lr$coefficients, nrow = m + 1)                            # Parameterschätzer
x_min     = 0                                                                   # GLU/BDI Minimum
x_max     = 3                                                                   # GLU/BDI Maximum
x_res     = 5e2                                                                 # GLU/BDI Auflösung
bdi       = seq(x_min, x_max, length.out = x_res)                               # BDI
glu       = seq(x_min, x_max, length.out = x_res)                               # GLU
p_y       = matrix(rep(NaN, x_res*x_res), nrow = x_res)                         # p_{(BDI, GLU}(y=1)
for(i in 1:x_res){                                                              # BDI Iterationen
    for(j in 1:x_res){                                                          # GLU Iterationen
        x_tilde   = rbind(1, bdi[i], glu[j])                                    # \tilde{x}
        p_y[i,j]  = 1/(1+exp(-t(x_tilde) %*% beta_hat))}}                       # p_{(BDI, GLU}(y=1)  
```
\normalsize

```{r, eval = F, echo = F}
library(latex2exp)
pdf(
file        = "_figures/804-lr-anwendungsbeispiel-2.pdf",
width       = 5,
height      = 5)
par(
family      = "sans",
mfcol       = c(1,1),
pty         = "s",
bty         = "l",
lwd         = 1,
las         = 1,
mgp         = c(2,1,0),
xaxs        = "i",
yaxs        = "i",
font.main   = 1,
cex         = 1,
cex.main    = 1)
filled.contour(
bdi,
glu,
p_y[nrow(p_y):1, ncol(p_y):1],
col         = hcl.colors(20, "YlOrRd"),
levels      = seq(0,1,len = 20),
xlab        = "BDI",
ylab        = "GLU",
main        = "P(Non-Response)")
dev.off()
```

![Anwendungsbeispiel.](./_figures/804-lr-anwendungsbeispiel-2){#fig-lr-anwendungsbeispiel-2 fig-align="center" width=100%}

LOOCV zur Bestimmung der Featureprädiktivität

\footnotesize
```{r, echo = T}
D       = read.csv("_data/804-lr.csv")                                          # Datensatz                                                 
K       = nrow(D)                                                               # Anzahl Cross Folds
p_y     = matrix(rep(NaN, K)  , nrow = 1)                                       # p(y = 1)                                   
y_pred  = matrix(rep(NaN, K*2), nrow = K)                                       # Prädiktionsperformancearray
for(k in 1:K){                                                                  # K-fold LOOCV
    x_train      = t(D[-k,1:2])                                                 # Trainingsdatensatzfeatures
    y_train      = t(D[-k,3  ])                                                 # Trainingsdatensatzlabels
    x_test       = t(D[ k,1:2])                                                 # Testdatensatzfeaturevektor
    y_pred[k,1]  = t(D[ k,3])                                                   # Testdatensatzfeaturevektorlabel    
    n            = ncol(x_train)                                                # n    
    m            = nrow(x_train)                                                # m
    lr           = glm(t(y_train) ~ t(x_train), family = 'binomial')            # IWLS Parameterlernen
    beta_hat     = as.matrix(lr$coefficients, nrow = m + 1)                     # Parameterschätzer
    x_test_tilde = rbind(1, x_test)                                             # erweiteter Featurevektor                
    p_y[k]       = 1/(1+exp(-t(x_test_tilde) %*% beta_hat))                     # p(y)
    y_pred[k,2]  = as.numeric(p_y[k] >= 0.5)                                    # Klassifikationsregel \delta
}
rp      = sum(y_pred[y_pred[,1] == 1,2] == 1)                                   # |(1,1)|
rn      = sum(y_pred[y_pred[,1] == 0,2] == 0)                                   # |(0,0)|
fp      = sum(y_pred[y_pred[,1] == 0,2] == 1)                                   # |(0,1)|
fn      = sum(y_pred[y_pred[,1] == 1,2] == 0)                                   # |(1,0)|
ACC     = (rp+rn)/(rp+fp+rn+fn)                                                 # Accuracy            
SEN     = rp/(rp+fn)                                                            # Sensitivity
SPE     = rn/(rn+fp)                                                            # Specificity
```

```{r, echo = F, eval = T}
cat("Accuracy   : " , round(ACC, digits = 2), 
  ", Sensitivity: " , round(SEN, digits = 2), 
  ", Specificity: " , round(SPE, digits = 2))   # Ergebnisausgabe
```
\footnotesize 


