# Informatische Grundbegriffe {#sec-informatische-grundbegriffe}
\normalsize

Nach allgemeinem Sprachgebrauch (vgl. [Wikipedia](https://de.wikipedia.org/wiki/Informatik))
handelt es sich bei der Informatik um die Wissenschaft der systematischen
Darstellung, Speicherung, Verarbeitung und Übertragung von Informationen, wobei
besonders die automatische Informationsverarbeitung mit Computern betrachtet wird.
Die Informatik ist dabei sowohl Grundlagen- und Formalwissenschaft als auch Ingenieurdisziplin.

Zentrale Komponenten der Informatik sind zum einen die *Computer*, zum anderen *Algorithmen
und Programme*. *Computer* sind Maschinen, die Daten speichern und einfache Datenoperationen
ausführen können. Diese einfachen Operationen führen sie mit extrem hoher
Geschwindigkeit aus. Die Universalität von Computern beruht darauf, dass sie
sowohl Daten als auch Programme speichern können.

*Programme* sind in einer Programmiersprache formulierte *Algorithmen*. *Algorithmen*
wiederum sind Folgen von *Anweisungen*, die bestimmte *Operationen* vorschreiben.
Bei Algorithmen unterscheidet man verschiedene Ebenen: die *Beschreibungsebene*,
wie man sie beispielsweise in Form eines Kochrezepts, einer Bauanleitung oder eines
Datenanalyseskripts findet; die *Anweisungen* eines Algorithmus, wie "Mehl und Wasser vermengen",
die bildhafte Darstellung des Zusammenschraubens zweier Teile oder die Anweisung
`x = c(1, 2, 3)` in **R**, und schließlich die *Durchführungsebene*, also der
eigentliche Kochvorgang, der Zusammenbau eines Möbelstücks oder das Ausführen des
Datenanalyseskripts.

Die Informatik gliedert sich in mehrere Teilgebiete, die auch für die Psychologie
von Bedeutung sein können. Die *Theoretische Informatik* beschäftigt sich mit
den Grundlagen der Berechnung, wie der Automatentheorie, der Berechenbarkeitstheorie
und der Komplexitätstheorie. Die *Angewandte Informatik* befasst sich mit der
Entwicklung und Nutzung von Anwendungssoftware, mit Fragen der Mensch-Computer-Interaktion
sowie mit den gesellschaftlichen Auswirkungen der Informatik. Die *Technische Informatik*
untersucht die Hardwareseite der Informatik, darunter die Mikroprozessortechnik,
die Rechnerarchitektur und die Netzwerktechnik. Schließlich behandelt die *Praktische Informatik*
die konkrete Umsetzung in Form von Programmierung, der Entwicklung und Analyse
von Algorithmen sowie den Aufbau und die Nutzung von Datenbanken. Anwendung in der
psychologischen Grundlagenforschung findet vor allem die praktische Informatik. Allerdings
sind auch Fragen der Komplexitätstheorie und damit der theoretischen Informatik in der
Entwicklung quantitativer psychologischer Theorien von Interesse (vgl. @vanrooij2012)
und die Mensch-Computer-Interaktion bildet eines der Themengebiete der modernen
Arbeitspsychologie (vgl. @dahm2005).

Darüber hinaus gibt es zahlreiche Spezialgebiete der Informatik, die eng mit der
Psychologie verbunden sind. Dazu gehört insbesondere natürlich der Bereich *Maschinelles Lernen*
und *Künstliche Intelligenz*, der seine Ursprünge in der quantitativen Kognitionspsychologie
hat und es heutzutage ermöglicht, große Datenmengen automatisiert zu analysieren und Vorhersagen zu treffen.
Ein weiteres wichtiges Feld ist die *Computervisualistik*, die sich mit Bilderkennung und Bildsynthese
sowie mit der Gestaltung von Virtueller Realität (VR) und Augmented Reality (AR)
beschäftigt. Diese Technologien nutzen einerseits Erkenntnisse der Wahrnehmungspsychologie
und eröffnen andererseits neue Möglichkeiten für Experimente, Therapien und Trainings
in der Psychologie. Die *Computerlinguistik* trägt mit Verfahren der Spracherkennung
und Sprachsynthese dazu bei, menschliche Kommunikation zu analysieren, zu modellieren
und in Anwendungen wie Chatbots oder Assistenzsystemen nutzbar zu machen. Schließlich spielt
für die Psychologie auch die *Bioinformatik* eine große Rolle, indem sie etwa
Methoden zur Auswertung bildgebender Verfahren in der Medizin, die auch in der
neuropsychologischen Forschung und Diagnostik genutzt werden, weiterentwickelt.

## Rechnerarchitektur {#sec-rechnerarchitektur}

Auch wenn wir die technischen Aspekte der Informatik hier nicht vertiefen wollen,
ist es für die imperative Programmierung hilfreich, zumindest ein rudimentäres
Wissen um den typischen physischen Aufbau, also die Hardware, eines Computers
zu besitzen. Ein Computer besteht dabei aus mehreren wesentlichen Hardwarekomponenten,
die zusammenarbeiten, um alle Rechen- und Speicheraufgaben zu bewältigen. Im Zentrum
steht die Hauptplatine, auch Motherboard oder Mainboard genannt.
Sie ist die zentrale Leiterplatte, auf der wichtige Bauteile wie Prozessor,
Speicher und Anschlüsse miteinander verbunden sind.

Das Herzstück eines Computers ist die CPU (Central Processing Unit, auch Mikroprozessor),
die das Rechenwerk, das Steuerwerk und Register des Systems vereint. Sie
übernimmt alle grundlegenden Berechnungen, steuert den Datenfluss und koordiniert
die Abläufe. Zusätzlich verfügt sie über einen kleinen, aber sehr schnellen *Cache*,
einen flüchtigen Speicher, der häufig benötigte Daten zwischenspeichert,
um die Verarbeitung zu beschleunigen. Typische Beispiele aktueller CPUs sind
Intel-Core-i-Prozessoren, AMD-Ryzen-Prozessoren oder Apple-Silicon-M-Prozessoren.

Ergänzt wird die CPU durch den RAM (Random Access Memory), den temporären, flüchtigen
Arbeitsspeicher des Systems. Hier werden während der Laufzeit des Computers die
aktuell benötigten Programme und Daten abgelegt, um schnellen Zugriff zu ermöglichen.
Der RAM ist in seiner Kapazität begrenzt, in vielen modernen Systemen zum Beispiel auf 32 bis 64 GB.

Für die dauerhafte Speicherung von Daten und Programmen dient der Massenspeicher,
der stationäre Speicher des Computers. Heute werden dafür in der Regel SSDs (Solid State Drives)
verwendet, die wesentlich schneller und robuster als herkömmliche magnetbasierte
Festplatten sind. Auch Cloudspeicher wird zunehmend als Ergänzung oder Ersatz für
lokale Massenspeicher genutzt.

Eine weitere wichtige Komponente ist die GPU (Graphics Processing Unit), ein
leistungsstarker, speziell auf Visualisierungsaufgaben optimierter Prozessor.
Die GPU entlastet die CPU bei grafikintensiven Anwendungen wie 3D-Rendering oder
Videobearbeitung und spielt zudem eine wachsende Rolle bei rechenintensiven
Aufgaben wie dem Training neuronaler Netze, bei denen sie die CPU effektiv unterstützen kann.

Die grundlegende funktionale Architektur moderner Computer geht zurück auf @vonneumann1945
und wird entsprechend als *Von Neumann-Architektur* bezeichnet. Das entscheidende
Charakteristikum der von Neumann-Architektur besteht darin, dass sowohl die Befehle
(Programmanweisungen) als auch die Daten im selben Speicher abgelegt werden,
und zwar in Form von Binärzahlen. Die zentrale Verarbeitungseinheit (CPU) liest
sowohl die Befehle als auch die Daten aus diesem gemeinsamen Speicher. Dadurch
können Programme während der Ausführung dynamisch verändert oder sogar neu
erzeugt werden, da sie im Speicher lediglich als Daten vorliegen.

Speziell beschreibt @vonneumann1945 folgenden Rechneraufbau: Der Rechner setzt sich aus
den grundlegenden Funktionseinheiten Steuerwerk, Rechenwerk, Speicher, Eingabewerk
und Ausgabewerk zusammen. Programme und Daten werden gemeinsam in den Speicher
eingegeben, sodass Daten, Programme sowie Zwischen- und Endergebnisse im gleichen
Speicherbereich abgelegt sind. Der Speicher selbst ist in gleich große, nummerierte
(adressierte) Zellen unterteilt, deren Inhalt über die jeweilige Adresse gezielt
abgerufen oder verändert werden kann. Die Befehle eines Programms liegen typischerweise
in aufeinanderfolgenden Speicherzellen, sodass das Steuerwerk den jeweils nächsten Befehl
durch einfaches Erhöhen der Befehlsadresse um eins aufrufen kann. Dieses Prinzip
der sequentiellen Abarbeitung der Befehle stellt dabei das Grundprinzip der imperativen
Programmierung dar und ist somit aufs Engste mit der von Neumann-Architektur verknüpft.
Durch spezielle Sprungbefehle ist es weiterhin möglich, von dieser festen Reihenfolge
abzuweichen und an eine andere Stelle im Programm zu springen. Zu den grundlegenden
Befehlen gehören dabei arithmetische Operationen wie Addition und Multiplikation,
logische Vergleiche wie das logische UND oder ODER sowie Transportbefehle, mit denen
Daten beispielsweise vom Eingabewerk in den Speicher oder vom Speicher ins
Rechenwerk übertragen werden. Sämtliche Daten, also sowohl Befehle als auch Adressen,
werden dabei binär codiert. Die binäre Enkodierung und Dekodierung der Informationen
übernimmt dabei eine geeignete Schaltungstechnik im Rechner.

## Algorithmen und Programme {#sec-algorithmen-und-programme}

Ein *Realweltproblem* bezeichnet das Problem, das mithilfe eines Computers
gelöst werden soll. Ein typisches Beispiel hierfür ist die Auswertung von
Fragebogendaten einer psychologischen Studie. Zur Bearbeitung eines solchen Problems
erfolgt zunächst eine *Problemspezifikation*, also die genaue sprachliche Fassung
des Realweltproblems, wie man sie etwa im Methodenteil einer wissenschaftlichen
Publikation findet. Auf dieser Grundlage wird ein *Algorithmus* entworfen, also
eine Folge von Anweisungen zur Lösung des Problems, beispielsweise das Einlesen
der Daten, die Berechnung von deskriptiven Statistiken und die Durchführung eines
statistischen Tests. Schließlich wird der Algorithmus in Form eines *Programms*
implementiert, das heißt als in einer Programmiersprache verfasste Textdatei,
die von einem Computer ausgeführt werden kann.

:::{#def-algorithmus}
## Algorithmus

Ein Algorithmus ist eine Folge von Anweisungen, um aus gewissen Eingabedaten
bestimmte Ausgabedaten herzuleiten, wobei folgende Bedingungen erfüllt sein müssen

* Finitheit. Die Anweisungsfolge ist in einem endlichen Text vollständig beschrieben.
* Effektivität. Jede Anweisung muss tatsächlich ausführbar sein.
* Terminierung. Der Algorithmus endet nach endlich vielen Anweisungen.
* Determiniertheit. Der Ablauf des Algorithmus ist zu jeder Zeit vorgeschrieben.

Wenn $E$ die Menge der zulässigen Eingabedaten und $A$ die Menge der zulässigen
Ausgabedaten bezeichnet, dann ist ein Algorithmus also eine Funktion:
\begin{equation}
f: E \to A, \quad e \mapsto f(e).
\end{equation}
Umgekehrt heißen Funktionen, die durch einen Algorithmus beschrieben werden
können, *berechenbare Funktionen*.

:::

## Programmiersprachen {#sec-programmiersprachen}

Programmiersprachen legen die Regeln fest, denen ein Programm gehorchen muss.
Sie definieren eine *Syntax*, also das Vokabular und den Aufbau eines Programms,
sowie die *Semantik*, also die Bedeutung der erlaubten Anweisungen. Im Folgenden
wollen wir einige Begriffsklärungen zur Kategorisierung verschiedener Formen
von Programmiersprachen angeben. Dabei unterscheidet man *Maschinensprache* und
sogenannte *höhere Programmiersprachen*, verschiedene *Generationen von Programmiersprachen*,
die hier im Vordergrund stehende *Imperative Programmierung* von der *Deklarativen
Programmierung*, sowie *kompilierte* von *interpretierten* Programmiersprachen.

**Maschinensprache und höhere Programmiersprachen**

*Maschinensprache* besteht aus elementaren Operationsbefehlen wie Speichern,
Vergleichen oder Addieren, die als Binärzahlen kodiert werden. @tbl-maschinensprache
zeigt einige Beispiele solcher Befehle:

| Befehl                                | Binärcode       |
|---------------------------------------|-----------------|
| Addiere Inhalt R1 zu Inhalt R2        | 1001 0010       |
| Erhöhe Inhalt R um 1                  | 1001 0110       |
| Übertrage Inhalt R1 nach R3           | 0010 0011       |

: Beispiele für Maschinensprache {#tbl-maschinensprache}

Programme, die in Maschinensprache geschrieben sind, nennt man Maschinenprogramme.
De facto führt ein Computer ausschließlich Maschinenprogramme aus, da diese direkt
von der Hardware verstanden werden. Für Menschen ist die Programmierung in
Maschinensprache jedoch sehr mühselig, weshalb in der Praxis überwiegend höhere
Programmiersprachen verwendet werden.

*Höhere Programmiersprachen* verwenden an die menschliche Sprache angelehnte Wörter
und Sätze, um die Programmierung verständlicher und effizienter zu machen.
Programme in höheren Programmiersprachen werden anschließend von einem *Compiler*
oder einem *Interpreter* in Maschinensprache übersetzt, damit sie vom Computer
ausgeführt werden können. Bekannte Beispiele für höhere Programmiersprachen sind
FORTRAN, COBOL, C++, Python oder auch **R**.

**Generationen von Programmiersprachen**

Die *Programmiersprachen der 1. Generation (1GL)* sind die Maschinensprachen.
Programme werden dabei direkt in Form von Binärzahlen geschrieben, etwa
`10110000 01100001`, was in hexadezimaler Darstellung `B0 61` entspricht. Solche
Maschinensprachen wurden vor allem auf den ersten Röhren- und Relaiscomputern
wie der ENIAC oder frühen IBM-Großrechnern der 1940er- und frühen 1950er-Jahre eingesetzt.

Mit der *2. Generation (2GL)* entstanden ab den 1950er-Jahren die Assemblersprachen
als erste Form der symbolischen Programmierung. Hierbei werden menschenlesbare Kürzel
verwendet, die jedoch noch prozessorspezifisch sind. Ein Beispiel für eine solche
prozessorspezifische Intel-Anweisung ist `MOV AL, 61H`. Diese Generation von
Programmiersprachen wurde vor allem auf Großrechnern wie der IBM 704 oder
frühen Mainframes der 1950er- und 1960er-Jahre genutzt, die bereits Transistoren
statt Röhren verwendeten.

Ab den 1970er-Jahren setzten sich die *Programmiersprachen der 3. Generation (3GL)*
durch. Dazu zählen höhere Programmiersprachen wie FORTRAN, C, C++ und Java.
Sie sind wesentlich programmierfreundlicher und vor allem prozessorunabhängig,
was die Portabilität von Programmen deutlich verbessert. Solche Sprachen wurden
zunächst auf Minicomputern wie DEC PDP-11 und später auf Workstations, PCs und
Servern weit verbreitet verwendet.

Schließlich entwickelten sich ab den 1980er-Jahren die *Programmiersprachen der 4. Generation (4GL)*,
zu denen Sprachen wie Python, MATLAB und **R** gehören. Diese zeichnen sich durch
die Minimierung von Code-Overhead, hohe Flexibilität, Unterstützung
multiparadigmatischer Ansätze und einen hohen Grad an Automatisierung aus.
Sie finden vor allem auf modernen PCs, High-Performance-Computing-Clustern (HPC-Clustern)
und cloudbasierten Systemen Anwendung, die seit den 1990er-Jahren zunehmend verfügbar wurden.

**Imperative und deklarative Programmierung**

Bei der *Imperativen Programmierung* (von *imperare*, lat. "befehlen") wird der
Problemlösungsweg als Folge von Anweisungen beziehungsweise Befehlen vorgegeben.
Diese Befehle verarbeiten Daten, die über Variablen adressiert werden. Innerhalb
der imperativen Programmierung unterscheidet man mit der *prozeduralen* und der
*objektorientierten* imperativen Programmierung zwei verschiedene Ansätze.

In der *prozeduralen imperativen Programmierung* werden Daten und die sie
manipulierenden Befehle getrennt behandelt. Das zentrale Strukturkonzept bilden
hier Prozeduren oder Funktionen, die wiederverwendbare Einheiten von Anweisungen kapseln.
Demgegenüber werden in der *objektorientierten imperativen Programmierung* Daten
und die auf sie wirkenden Befehle als Objekte zusammengefasst. Diese Objekte sind
zugleich Datenträger und Funktionsanbieter und bilden das zentrale Strukturkonzept dieses Ansatzes.

In der Praxis kommen häufig Mischformen aus beiden Paradigmen zum Einsatz, da sich
die Ansätze je nach Problemstellung gut kombinieren lassen. Ein Beispiel für eine
solche Mischform ist die neuere Programmiersprache [Julia](https://julialang.org/),
die keinen klassischen objektorientierten Ansatz, sondern stattdessen einen
*Multiple-Dispatch*-Ansatz bietet: Funktionen können je nach Typ der Argumente
unterschiedliche Implementierungen haben und so Aspekte der objektorientierten und
der prozeduralen Programmierung verbinden.

Bei der *Deklarativen Programmierung* steht nicht der Lösungsweg, sondern die
Beschreibung des Problems selbst im Vordergrund. Der Programmierende formuliert,
was erreicht werden soll, und nicht im Detail, wie der Computer dieses Ziel
schrittweise erreichen soll. Der Lösungsweg wird dabei anhand vorgegebener Regeln
und Mechanismen automatisch vom System ermittelt.

Ein typisches Merkmal deklarativer Ansätze ist, dass der Fokus auf der Definition
von Beziehungen, Bedingungen oder Zielen liegt, anstatt auf einer expliziten Abfolge
von Befehlen. Der Programmierende beschreibt also das gewünschte Ergebnis in
einer formalen Sprache, und der Computer sucht eigenständig nach einer Lösung,
die diesen Bedingungen genügt.

Bekannte Ansätze der deklarativen Programmierung sind zum Beispiel die logische
Programmierung, wie sie in der Sprache [Prolog](https://www.swi-prolog.org/) umgesetzt ist,
oder die funktionale Programmierung, wie in [Haskell](https://www.haskell.org/).
In der logischen Programmierung werden Fakten und Regeln formuliert, aus denen
das System per Inferenz Schlüsse zieht. In der funktionalen Programmierung
werden Berechnungen durch die Komposition von Funktionen beschrieben, wobei der
Zustand der Daten nicht explizit verändert wird. Deklarative Programmierung
eignet sich besonders für Probleme, bei denen der Lösungsweg komplex und vielfältig
sein kann, aber die gewünschten Eigenschaften des Ergebnisses klar spezifiziert
werden können. Typische Anwendungsgebiete sind zum Beispiel Datenbankabfragen
(z. B. SQL), Wissensbasen, Constraint-Lösungen und formale Beweise.

Ein modernes Beispiel für den Einsatz deklarativer Programmierung ist das System
[Lean](https://lean-lang.org/), ein sogenannter *Theorem Prover*. Lean wird eingesetzt,
um mathematische Sätze formal zu beweisen. Hierbei formuliert der Benutzer in
einer Mischung aus deklarativen und interaktiven Befehlen die Axiome, Definitionen
und zu beweisenden Aussagen. Das System prüft automatisch, ob die angegebenen
Schritte gültig sind, und ergänzt nach festgelegten Regeln die fehlenden Teile
des Beweises. Damit verbindet Lean deklarative Programmierung mit automatischer
Beweisführung und erlaubt es, große mathematische Theorien formal korrekt zu entwickeln.
Für eine Einführung in Lean im Rahmen mathematischer Beweisführung, siehe zum Beispiel
[The Mechanics of Proof](https://hrmacbeth.github.io/math2001/).

**Kompilierte und interpretierte Programmiersprachen**

*Kompilierte Programmiersprachen* zeichnen sich dadurch aus, dass der gesamte
Quellcode vor der Ausführung in Maschinensprache übersetzt wird. Für diese
Übersetzung wird ein spezielles Programm, der sogenannte *Compiler*, verwendet.
Der vom Compiler erzeugte Maschinencode wird direkt vom Prozessor ausgeführt,
was eine sehr schnelle Ausführung des Programms ermöglicht. Da das ausführbare
Programm bereits in Maschinensprache vorliegt, muss es zur Laufzeit nicht mehr
übersetzt werden. Allerdings ist es notwendig, bei jeder Änderung des Quellcodes
das Programm erneut zu kompilieren. Typische Beispiele für kompilierte
Programmiersprachen sind C, C++ und Rust.

Im Gegensatz dazu wird bei *interpretierten Programmiersprachen* der Quellcode
während der Ausführung in eine maschinennahe Sprache übersetzt. Dies übernimmt
ein spezielles Programm, der sogenannte *Interpreter*. Da die Übersetzung und
Ausführung gleichzeitig stattfinden, ist die Ausführung im Vergleich zu
kompilierten Programmen in der Regel langsamer. Ein Vorteil besteht jedoch darin,
dass nach Änderungen kein separater Kompilierungsschritt erforderlich ist; das
Programm kann sofort ausgeführt werden. Typische Beispiele für interpretierte
Programmiersprachen sind Python und **R**.

Im Sinne der hier eingeführten Begriffsbildungen ist **R** eine interpretierte
multiparadigmatische Programmiersprache der 4. Generation, die objektorientierte
Konzepte unterstützt, aber häufig prozedural und funktional genutzt wird und auf
die statistische Datenanalyse zugeschnitten ist.

## **R** {#sec-r}

**R** ist eine Programmiersprache und ein Softwarepaket, das ursprünglich von Ross
Ihaka (@ihaka1996) entwickelt wurde. Es handelt sich um einen freien Dialekt der
proprietären Software S, die von Becker et al. (@becker1988) eingeführt wurde.
Heute wird **R** vom [R Core Team](https://www.r-project.org/contributors.html) und
der [R Foundation](https://www.r-project.org/foundation/) weiterentwickelt und
gepflegt. **R** verfügt über eine große und aktive Community, die bislang mehr als
20.000 **R**-Pakete beigetragen hat, die das System um zahlreiche Erweiterungen ergänzen.
Dabei entwickelt sich der Kern von **R** bewusst evolutionär und konservativ
weiter, während die
Vielzahl an [R-Paketen](https://cran.r-project.org/web/packages/) eine konsistente
und progressive Weiterentwicklung ermöglicht. **R** lässt sich einfach von
[CRAN](https://cran.r-project.org/bin/windows/base/) herunterladen und installieren.

Mit **R** kann man Datensätze laden, manipulieren und in verschiedenen Formaten speichern.
Die Sprache ermöglicht es, eine Vielzahl von Berechnungen auf unterschiedlichen
Datenstrukturen durchzuführen. Darüber hinaus bietet **R** ein breites Spektrum
statistischer Analysemethoden, die sich direkt auf die Daten anwenden lassen.
Typisch ist auch das Schreiben von reproduzierbaren Datenanalyseskripten, mit
denen sich Analysen automatisieren und Ergebnisse nachvollziehbar dokumentieren
lassen. Schließlich eignet sich **R** hervorragend zur Erstellung von Abbildungen
und Visualisierungen, um Daten anschaulich zu präsentieren.

Allerdings lassen sich mit **R** einige Dinge, die in der psychologischen
Datenwissenschaft von Bedeutung sind, nur eingeschränkt umsetzen. So fehlt **R**
per se eine eigene moderne, ansprechende Entwicklungsumgebung; hier schafft
die Einbettung von **R** in VS Code Abhilfe. Im Bereich des Scientific
Computing stößt **R** an seine Grenzen. Hier bieten Sprachen wie Python,
MATLAB oder Julia oft leistungsfähigere und flexiblere Werkzeuge.
Schließlich eignet sich **R** kaum zum Programmieren psychologischer
Experimente, wofür ebenfalls eher Python oder MATLAB zum Einsatz kommen.

Um Hilfe zu **R** zu bekommen, gibt es viele Möglichkeiten. Ganz klassisch hilft
oft schon eine schnelle Suche bei [Google](https://google.com/), eine Anfrage
bei [ChatGPT](https://chatgpt.com/) oder eine Interaktion mit
[Copilot](https://code.visualstudio.com/docs/copilot/getting-started) in VS Code.
Während der Programmierung und wenn man den Namen einer Funktion
bereits kennt, kann man direkt in **R** Hilfe aufrufen:

\footnotesize
```{r eval = FALSE}
?mean
help(mean)
```
\normalsize

Für umfassendere, längere Tutorials und Hintergrundinformationen lohnt sich ein
Blick in die sogenannten *Vignetten* der installierten Pakete:

\footnotesize
```{r eval = FALSE}
browseVignettes()
```
\normalsize

Darüber hinaus gibt es zahlreiche hilfreiche Online-Ressourcen, zum Beispiel
die spezialisierte Suchmaschine [rseek](https://rseek.org/) oder die vielen
Artikel und Anleitungen auf [R-Bloggers](https://www.r-bloggers.com/),
wobei die meisten Informationen auf diesen Plattformen sicherlich auch Teil
der über Chatbots zugänglichen Datenbanken wie [ChatGPT](https://chatgpt.com/),
[Gemini](https://gemini.google.com), [Claude](https://claude.ai/) oder
[DeepSeek](https://www.deepseek.com/en) sind.

## Visual Studio Code {#sec-vscode}

[Visual Studio Code (VS Code)](https://www.code.visualstudio.com) ist ein kostenloser
Quelltext-Editor von Microsoft, der seit 2015 für Windows, macOS und Linux verfügbar ist.
Grob gesagt ist VS Code so etwas wie die (vielleicht eher bekannte) RStudio-Umgebung,
nur eben für alle Programmiersprachen. VS Code lässt sich über Erweiterungen flexibel
erweitern und als integrierte Entwicklungsumgebung (IDE) für nahezu jede Sprache nutzen,
zum Beispiel für **R**, Python, Julia, Shell, Quarto und viele mehr. Seit 2018
gilt VS Code als der beliebteste Editor überhaupt, wie jährliche Umfragen zeigen.
Bemerkenswerterweise ist damit ausgerechnet ein Microsoft-Produkt der meistgenutzte
Editor auch in der Linux-Welt. VS Code ist sehr konfigurierbar, stark von der Community
geprägt und ermöglicht über Microsofts GitHub die Synchronisation der Einstellungen
und Erweiterungen über mehrere Endgeräte hinweg. Eine ausführliche Dokumentation mit Anleitungen zur
Nutzung findet man unter [www.code.visualstudio.com/docs](https://code.visualstudio.com/docs).
Einen Einstieg zum Arbeiten mit **R** in VS Code liefert die entsprechende Dokumentation
[R in Visual Studio Code](https://code.visualstudio.com/docs/languages/r).


