

# Arithmetik und Variablen {#sec-arithmetik-und-variablen}
## Arithmetik {#sec-arithmetik}

Öffnet man ein **R** Terminal, so kann man dieses zunächst einmal als Taschenrechner 
nutzen, wie folgendes Beispiele zeigt

\footnotesize
```{r}
1+1                                                     # Addition
```
\normalsize

Im Terminal erscheint dabei einerseits das Ergebnis $2$, andererseits mit `[1]`
ein Hinweis darauf, dass das Ergebnis der erste Eintrag in dem von **R** erzeugten
Ergebnisvektor ist. Vektoren werden wir in @sec-vektoren im Detail behandeln. Weitere
Beispiele für den Gebrauch eines **R** Terminals als Taschenrechner sind folgende.

\footnotesize
```{r}
2*3                                                     # Multiplikation
```
```{r}
sqrt(2)                                                 # Quadratwurzel (square root)
```
```{r}
exp(0)                                                  # Exponentialfunktion
```
```{r}
log(1)                                                  # Logarithmusfunktion
```
\normalsize


@tbl-arithmetische-operatoren gibt einen ersten Überblick über die in **Base R** verfügbaren
arithmetischen Operatoren. Neben den vertrauten Operationen der Addition, Subtraktion,
Multiplikation, Division und Potenz hält  **Base R** zum Beispiel mit der Matrixmultiplikation,
der ganzzahligen Teilung (`5 %\% 2 = 2`) und der Modulooperation, die den ganzzahligen Rest bei
ganzzahliger Teilung ausgibt  (`5 %% 2 = 2`), auch Operatoren für spezielle arithmetische Operationen
bereit. 


| Operation             | Operator      |  
|:----------------------|:--------------|  
| Addition              | `+`           | 
| Subtraktion           | `-`           |  
| Multiplikation        | `*`           |  
| Division              | `\`           |
| Potenz                | `^`           |
| Matrimultiplikation   | `%*%`         |
| Ganzzahlige Teilung   | `%/%`         |
| Modulo                | `%%`          |

: Beispiele arithmetischer Operatoren in **Base R**  {#tbl-arithmetische-operatoren}

Neben den arithmetischen Operatoren zur Verknüpfung zweier Zahlen bietet  **Base R** natürlich
auch die Möglichkeit mathematische Standardfunktionen auszuwerten, einen ersten
Überblick gibt @tbl-mathematische-funktionen.


| Funktion              | Aufruf        |            
|:----------------------|:--------------|
| Exponentialfunktion   | `exp(x)` 	    | 						  
| Logarithmusfunktion   | `log(x)`	    | 	
| Betrag 				| `abs(x)`	    |								 
| Wurzel 			    | `sqrt(x)`	    |							 
| Aufrunden			    | `ceiling(x)`  |  
| Abrunden 		   	    | `floor(x)`    |           	 
| Mathematisches Runden | `round(x)`    |	 
					 
: Beispiele mathematischer Funktionen in  **Base R**  {#tbl-mathematische-funktionen}

Wenn auch die in @tbl-arithmetische-operatoren aufgeführten Operatoren und die 
in @tbl-mathematische-funktionen aufgeführten Funktionen auf den ersten Blick 
einen etwas anderen Charakter haben, so unterscheidet **Base R** formal nicht 
zwischen Operatoren und Funktionen. Insbesondere können Operatoren mithilfe
der sogenannten *Infixnotation* auch also Funktionen mehrer Argumente genutzt
und verstanden werden. Untenstehender **R** Code zeigt, wie die arithmetische
Verknüpfung $2 + 3$ als Ausführung einer Funktion der Form $+ : \mathbb{R}^2 \to \mathbb{R}$
mit dem Namen "+" verstanden werden kann

\footnotesize
```{r}
`+`(2,3)                                                # Infixnotation für 2 + 3
```
\normalsize

Schließlich bietet **Base R** wie jede Programmiersprache auch die Möglichkeit Ausdrücke
auf ihren logischen Gehalt hin auszuwerten. Dabei ist Logik hier im Sinne der
aus @sec-sprache-und-logik Aussagenlogik zu verstehen, in der Aussagen einen
von zwei Werten annehmen können, wahr (TRUE) oder falsch (FALSE). Die in @tbl-logische-operatoren
aufgeführten Relationsoperatoren `<`, `<=` ,`>`, und `>=` werden zumeist auf
numerische Werte angewendet, die Gleichheitsoperatoren `==` und `!=` können auf
beliebige Datenstrukturen angewendet werden und die Operatoren zur Verknüpfung
logischer Werte `&` und `|` entsprechen den aus @sec-sprache-und-logik bekannten
Begiffen der logischen Konjunktion ("und") und Disjunktion ("nicht-exklusive oder")


| Logische Verknüpfung  | Operator  |	
|:----------------------|:----------|					 
| Gleich 		        | `==`	    |						 
| Ungleich			    | `!=` 	    |							 
| Konjunktion           | `&`       |       					 
| Disjunktion           | `|`       |          						 
| Kleiner 			    | `<`       |
| Kleiner-gleich        | `<=`      |						 

: Beispiele logischer Operatoren in **R**  {#tbl-logische-operatoren}



Die in @tbl-arithmetische-operatoren, @tbl-mathematische-funktionen und 
@tbl-logische-operatoren aufgelisteten Operatoren znd Funktionen stellen
nur einen kleinen Auszug der von **Base R** bereitgestellten Operatoren und Funktionen
dar. Einen vollständigen Überblick bietet folgender **R** Aufruf, der die Namen
aller von **Base R** bereitgestellten Funktionen auflistet. Wir werden viele dieser
Funktionen im weiteren Verlauf kennenlernen.


\tiny
```{r}
names(methods:::.BasicFunsList)
```
\normalsize


## Präzedenz {#sec-praezedenz}

Eine wichtige Eigenschaft bei der Benutzung von Operatoren in der Programmierung ist
ihre durch die jeweilige Programmiersprache festgelegte *Präzedenz*. Dabei handelt
es sich um von den Entwicklern der Programmiersprache festgelegten Regeln, in welcher
Rangfolge Operatoren in Ausdrücken, in denen mehrere von ihnen vorkommen, ausgeführt werden.
Aus der Mathematik ist man insbesondere die Präzedenzregel "Punktrechnung geht vor Strichrechnung"
gewöhnt. Diese besagt, dass in Ausdrücken, in denen sowohl Produkte oder Divisionen
als auch Summen oder Differenzen vorkommen, die Produkte oder Divisionen zunächst
ausgeführt werden und ihre Ergebnisse dann in die Summen- oder Differenzbildung eingehen.
So ergibt sich zum Beispiel
$$
2 \cdot 5 - 3 = 10 - 3 = 7
$$ {#eq-punkt-strich-1}
und nicht etwa
$$
2 \cdot 5 - 3 \neq 2 \cdot 2 = 4.
$$ {#eq-punkt-strich-2}
Wir setzen als bekannt voraus, dass die Präzedenzregeln durch Klammerbildung 
betont bzw. überschrieben werden können. So ist beispielsweise der Ausdruck in
@eq-punkt-strich-1 äquivalent zu
$$
(2 \cdot 5) - 3 = 10 - 3 = 7
$$ {#eq-punkt-strich-3}
und die in @eq-punkt-strich-2 beabsichtigte Rechnung kann durch Klammersetzung
als
$$
2 \cdot (5 - 3) = 2 \cdot 2 = 4
$$ {#eq-punkt-strich-4}
richtig gestellt werden. Diese vertrauten Rechenregeln und ihre Überschreibung
durch Klammern finden sich in **R** entsprechend implementiert:

\footnotesize
```{r}
2*5 - 3
2*(5 - 3)
```

\normalsize
Eine weitere als bekannt voraussgesetzte Präzendenzregel ist, dass Potenzen eine
höhere Präzedenz als Produkte oder Divisionen und Summen oder Differenzen haben. Es ergibt
sich also beispielsweise
\begin{equation}
2^3 + 3 = (2\cdot 2 \cdot 2) + 3 = 8 + 3 = 11 
\end{equation}
und nicht etwa
\begin{equation}
2^3 + 3 \neq  2^{3 + 3} = 2^6 = 64
\end{equation}
Entsprechend gelten  in **R**

\footnotesize
```{r}
2^3 + 3
2^(3 + 3)
```
\normalsize

Eine wichtige Besonderheit hinsichtlich der Präzedenzregeln in **R** ist, das 
auch unitäre Vorzeichen, also Vorzeichen, die eine Zahl als eine negative Zahl
identifizieren in den Bereich der Operatorpräzedenz fallen. Wenn man geneigt sein
sollte, einen Ausdruck der Form $-1^2$ als $(-1)^2 = 1$ zu interpretieren, so folgt
**R** der Regel, dass in $-1^2$ zunächst die Potenz und dann das Vorzeichen ausgewertet
werden, dass also $-1^2 = -(1^2) = -1$ gilt, wie folgender **R** Code demonstriert.

\footnotesize
```{r}
-1^2 			                    # -(1^2)   	= -1
(-1)^2 			                    # (-1)^2   	=  1
```
\normalsize

Weiterhin werden in **R** Potenzen von rechts nach links abgearbeitet, Produkte, Divisionen,
Summen und Differenzen dagegen von links nach rechts. So gelten beispielsweise

\footnotesize
```{r}
2^2^3 		                        # 2^(2^3)  	= 2^8 = 256
(2^2)^3			                    # (2^2)^3  	= 4^3 = 64

```
\normalsize

und

\footnotesize
```{r}
2+3/4*5 		                    # 2+(3/4)*5 = 2+(0.75*5) = 2+3.75 = 5.75
2+3/(4*5)		                    # 2+3/(4*5) = 2+3/20 = 2+0.15 = 2.15
```
\normalsize

Generell gilt, dass man in der Programmierung Präzedenzregeln nicht raten sollte
oder versuchen sollte, sie logisch herzuleiten, und dann darauf vertrauen sollte,
dass die Entwickler der Programmiersprache die Präzedenzregeln schon gemäß des eigenen
Verständnisses implementiert haben werden. Stattdessen sollte man Berechnungen immer 
kritisch prüfen und zur Sicherheit die beabsichtigte Rechnung lieber einmal zuviel 
mit Klammern betonen als zu wenig. 

Neben den hier betrachteten Präzedenzregeln für die Grundrechenarten gibt es
in **R** eine ganze Reihe weiterer Regeln zum Umgang mit vielen weiteren Operatoren,
von denen wir bisher nur sehr wenige kennengelernt haben. Wenn man sich beim
Erlernen einer Programmiersprache mit einem neuen Operator vertraut macht, sollte
man also für sich auch unbedingt die Präzedenz dieses Operators klären. Der in @fig-precedence
gezeigte und mit dem Befehl `?Syntax` aufzurufende Text der **R** Dokumentation diskutiert die
in **R** geltenden Präzedenzregeln vollumfänglich und sollte bei der Arbeit mit
**R** häufig konsultiert werden.


![Präzedenzregeln in **R**.](./_figures/202-precedence){#fig-precedence fig-align="center" width=100%}

## Variablen {#sec-variablen}

In der Programmierung sind *Variablen* abstrakte Behälter für Daten, deren Inhalt
im Verlauf einer Programmausführung geändert werden kann. Variablen werden im 
Programmcode mit Namen bezeichnet und besitzen bei Programmausführung eine Adresse 
im Arbeitsspeicher. Variablen können verschiedenen *Typs* sein, d.h. unterschiedliche
Arten von Daten, und nur diese, repräsentieren. In traditionellen Programmiersprachen
wird der Typ einer Variable explizit deklariert, d.h. es wird zu Beginn der 
Programmausführung festgelegt, welche Art von Daten eine bestimmte Variable repräsentiert.
Die Deklaration einer Variable `A`, die ganze Zahlen (und nur diese) repräsentiert
hat etwa die Form

\footnotesize
```{r, eval = F}
VAR A : INTEGER     # A ist eine Variable vom Typ Integer (ganze Zahl)
```
\normalsize 

In der Folge kann der Variable `A` dann ein Wert vom Typ ganze Zahl zugewiesen werden,
beispielsweise in der Form

\footnotesize
```{r, eval = F}
A := 1              # Der Variable A wird der numerische Wert 1 zugewiesen
```
\normalsize

In 4GL Sprachen wir **R** wird der Variablentyp überlicherweise direkt durch eine 
Initialisierungsanweisung festgelegt. So deklariert folgender **R** Code die Variable
`a` gleichzeitig als vom Typ `double` (Dezimalzahl) mit dem Wert `1`,

\footnotesize
```{r, eval = F}
a = 1               # a ist eine Variable vom Typ double, ihr Wert ist 1
```
\normalsize

In den allermeisten Programmiersprachen ist der Zuweisungsbefehl `=`. **R** ist dahingehend
besonders, als es mit `->` und `<-` Zuweisungsbefehle für Zuweisungen von Werten von 
links nach rechts oder von links nach rechts erlaubt, wobei letzteres auch durch
`=` erreicht wird. Offiziell empfohlener Zuweisungsbefehl für **R** ist `<-`, 
da dies aber sehr idiosynkratisch ist, benutzen wir `=` wie in jeder anderen Programmiersprache.
Ein erstes Beispiel soll den Umgang mit Variablen vedeutlichen.

**Beispiel** 

Wir betrachten folgende Textaufgabe: 

"Lina geht ins Schreibwarengeschäft und kauft vier Hefte und zwei Stifte. 
Ein Heft koste 1 Euro und ein Stift koste 3 Euro. Wieviele Dinge kauft Lina 
insgesamt und wieviel Euro muss Lina insgesamt bezahlen?"

Um die Aufgabe zu lösen, definieren wir zunächst die Variablen `anzahl_hefte` und 
`anzahl_stifte` und weisen ihnen dabei ihre jeweiligen Wert aus der Aufgabe zu. 

\footnotesize
```{r}
anzahl_hefte        = 4        
anzahl_stifte       = 2		 
```
\normalsize

Nach Zuweisung existieren die Variablen mit den ihnen zugewiesenen Werte nun 
im Arbeitsspeicher, dem sogenannten *Workspace*. Der Befehl `ls()` zeigt die 
existierenden benutzbaren Variablen im Arbeitsspeicher an.

\footnotesize
```{r}
ls()
```
\normalsize 

Entscheidend ist, dass die Variablennamen jetzt wie  Zahlen in Berechnungen 
genutzt werden können `print()` gibt dabei Variablenwerte in einem **R** Terminal aus.

\footnotesize
```{r}
anzahl_dinge = anzahl_hefte + anzahl_stifte 
print(anzahl_dinge) 
```                      
\normalsize

Um den Gesamtpreis zu berechnen, definieren wir als nächsted die Variablen
`preis_heft` und `preis_stift` anhand der Aufgabenspezifikation.

\footnotesize
```{r}
preis_heft        = 1     
preis_stift       = 2		 
```
\normalsize

Der Gesamtpreis berechnet sich dann wie folgt.

\footnotesize
```{r}
gesamtpreis	= anzahl_hefte*preis_heft + anzahl_stifte*preis_stift 
print(gesamtpreis)
```

\normalsize
Variablen im Workspace könnne auch wieder gelöscht werden. `rm()` (remove) 
erlaubt das Löschen einzelner Variablen

\footnotesize
```{r}
rm(gesamtpreis)		         
ls()
```
\normalsize 
`rm(list=ls())` löscht alle Variablen

\footnotesize
```{r}
rm(list = ls()) 	         
ls()
```
\normalsize

**Variablennamen**

Prinzipiell ist man in der Wahl der Namen für Variablen mit kleineren Einschränkungen frei.
Zulässige Variablennamen in **R** 

* bestehen aus Buchstaben, Zahlen, Punkten (.) und Unterstrichen (\_), 
* beginnen mit einem Buchstaben oder einem Punkt, dann allerdings nicht gefolgt von einer Zahl und
* dürfen keine in **R** schon belegten  Ausdrücke wie `for`, `if`, `NaN`, ... sein 

Hilfestellung zu den Einschränkungen von Variablennamen geben `?reserved`. Eine Funktion,
um aus beliebigen Vorschlägen einen syntaktisch zulässigen Variablennamen zu generieren,
ist `make.names()`. Ihre Hilfe beschreibt auch die hier skizzierten Regeln zur 
Variablenbenennung in weiteren Details. Generell sind sinnvolle Variablen kurz,
um im Code Platz zu sparen und aussagekräftig, um das menschliche Verständnis
des Codes zu erhöhen. Meist bestehen Variablen nur aus Kleinbuchstaben und 
Unterstrichen.


**Variablenrepräsentation**

Wir wollen uns noch etwas genauer mit dem Verhältnis von Variablennamen 
(Bezeichnern) und Variableninhalten (Objekten im Arbeitsspeicher) befassen. 
Die folgenden Begriffe und Zusammenhänge sind insbesondere dann wichtig, wenn 
Berechnungen an die Grenzen des verfügbaren Arbeitsspeichers gelangen und optimiert
werden müssen. 

Wir beginnen mit dem Begriff des *Binding*. Dazu betrachten wir zunächst die 
folgende Variableninitialisierung:

\footnotesize
```{r}
x = 1
```
\normalsize

Intuitiv wird durch dieses Statement eine Variable genannt `x` mit dem Wert `1` erzeugt.
Auf technischer Ebene geschehen dabei de-facto geschehen zwei Dinge (vgl. @fig-binding-1):

1. **R** erzeugt ein Objekt (Vektor mit Wert 1) mit Arbeitsspeicheradresse `lobstr::obj_addr(x).
2. **R** verbindet dieses Objekt mit dem Namen `x` (*binding*), der das Objekt im Arbeitsspeicher referenziert.

![Binding eines Namens mit einem Objekt im Arbeitsspeicher.](./_figures/202-binding-1){#fig-binding-1 fig-align="center" width=40%}


Betrachten wir nun folgendes Statement :

\footnotesize
```{r}
y = x
```
\normalsize

Intuitiv wird dabei eine Variable, genannt `y`,  mit Wert gleich dem Wert von `x` erzeugt.
Auf technischer Ebene wird dabei neuer Name `y` erzeugt, der dasselbe Objekt im Arbeitsspeicher 
referenziert wie `x` (vgl .@fig-binding-2).

![Binding zweier Namen mit einem Objekt im Arbeitsspeicher.](./_figures/202-binding-2){#fig-binding-2 fig-align="center" width=40%}

Man kann sich mithilfe von `lobstr::obj_addr(x)` und `lobstr::obj_addr(y)` davon
überzeugen, dass die Addressen des Objekts im Arbeitsspeicher identisch sind

\footnotesize
```{r}
print(lobstr::obj_addr(x))
print(lobstr::obj_addr(y))
```
\normalsize

Das betreffende Objekt wird also bei Allokation zu `y` nicht kopiert und dadurch 
Arbeitsspeicher eingespart. 

Weiterhin nutzt **R** das sogenannte *Copy-on-modify* Prinzip. Dieses Prinzip
besagt, dass ein Objekt im Arbeitsspeicher kopiert wird und eine neue Addresse
erhält, sobald es modifiziert wird. Das ursprüngliche Object im Arbeitsspeicher
bleibt dabei unverändert. @fig-copy-on-modify und folgender **R** Code verdeutlichen zunächst
das *Copy-on-Modify* Prinzip 

\footnotesize
```{r}
x = 1 		# Objekt (z.B. 0x74b) erzeugt, x referenziert Speicheradresse des Objektes
y = x		# y referenziert dieselbe Speicheradresse wie x (0x74b)
y = 3 		# y modifiziert, eine modifizierte Kopie (z.B. 0xcd2) wird gespeichert
y        	# y referenziert jetzt (0xcd2)
```

```{r}
x           # x referenziert weiterhin (0x74b)
```
\normalsize

![Copy-on-modify.](./_figures/202-copy-on-modify){#fig-copy-on-modify fig-align="center" width=100%}

Die Tatsache, dass Objekte bei Veränderung im Arbeitsspeicher kopiert werden, 
die ursprünglichen Objekte aber im Prinzip unverändert erhalten bleiben, wird 
auch als die *Immutability* von Objekten in **R** bezeichnet. Allerdings greift
die Immutability von Objekten in **R** nicht besonders weit, wie folgendes 
Beispiel zeigt. Dabei wird zunächst ein Objekt einer `1` im Arbeitsspeicher 
erzeugt, das mit dem Variablennamen `x` referenziert werden kann. Per *Indexing*
(vgl. @sec-Datenstrukturen-und-Datenmanagement) wird das Objekt dann bei einer
beabsichtigten Modifikation im Arbeitsspeicher neu addressiert.
    
\footnotesize
```{r}
x   = 1 		            # Objekt erzeugt, x referenziert Speicheradresse des Objektes
print(lobstr::obj_addr(x))  # Speicheraddresse des Objekts
x[1] = 2 	                # Objekt verändert
print(lobstr::obj_addr(x))  # neue Speicheraddresse
```
\normalsize

Das Copy-on-modify-Prinzip gilt auch in umgekehrter Reihenfolge, d.h. wird ein
Objekt, auf das ein weiterer Variablenname zeigt, verändert, so ändert sich das
ursprünglich referenzierte Objekt nicht. Folgender **R** Code mag dies verdeutlichen.


```{r}
x = 1 		# Objekt (z.B. 0x74b) erzeugt, x referenziert Speicheradresse  des Objektes
y = x		# y referenziert dieselbe Speicheradresse wie x (0x74b)
x = 3 		# Ein neues Objekt (z.B. 0x2a08) wird erzeugt, x referenziert nun 0x2a08
y           # y referenziert weiterhin das ursprüngliche Objekt (0x74b)
```

Schließlich ist auch ein *Unbinding* von Objekten im Arbeitsspeicher möglich, z.B.
als Folge folgenden **R** Codes (vgl. @fig-unbinding):

\footnotesize
```{r}
x = 1		#  x referenziert Objekt (0x74b)
x = "a"		#  x referenziert Objekt (0x2a08), Objekt (0x74b) jetzt ohne Referenz
```
\normalsize

![Unbinding.](./_figures/202-unbinding){#fig-unbinding fig-align="center" width=100%}

Das Löschen von nicht-referenzierten im Objekten im Arbeitsspeicher wird als 
*Garbage collection* bezeichnet. **R** löscht  nicht referenzierte Objekte im 
Arbeitsspeicher automatisch, allerdings meist erst dann, wenn der Speicher benötigt
wird, es  also wirklich nötig ist. Generell funktioniert dies aber gut und es 
ist nicht nötig, aktiv die von **R** bereitgestellte  Garbage Collection 
Funktion `gc()` zu benutzen. 


**Repräsentation fehlender Werte**

In der datenanalytischen Programmierung hat man es desöfteren mit fehlenden Werten 
zu tun, z.B. wenn eine experimentelle Messung bei einer Versuchsperson abgebrochen
wurde. Zur Repräsentation fehlender Werte nutzt **R** `NA` (*not applicable*). Versucht
man mit `NA` zu rechnen, so ergibt dies meist wieder `NA`:

\footnotesize
```{r}
3 * NA					# Multiplikation eines NA Wertes ergibt NA
```

```{r}
NA < 2					# Relationaler Vergleich eines NA Wertes ergibt NA
```

```{r}
NA^0					# NA hoch 0 ergibt 1, weil jeder Wert hoch 0 eins ergibt (?)
```

```{r}
NA & FALSE 				# NA UND FALSE  ergibt FALSE, weil jeder Wert UND FALSE FALSE ergibt
```

Auf `NA` testet man mit `is.na()`:

```{r}
x = c(NA, 5, NA, 10)	# Vektor mit NAs
x == NA					# Kein Testen auf NAs : 5 == NA ist NA, nicht FALSE
``` 

```{r}
is.na(x)				# Logisches Testen auf NA
```
\normalsize

Neben `NA` besitzt **R** mit `NaN` auch eine Möglichkeit zur Darstellung mathematisch
nicht definierter Werte. Im Gegensatz zu `NA` ist `NaN` immer vom numerischen 
Typ. Die Ergebnisse beim Rechnen mit `NaN` ähnlen denen mit `NA`. 

\footnotesize
```{r}
3 * NaN					# Multiplikation eines NaNA Wertes ergibt NaN
```

```{r}
NaN < 2					# Relationaler Vergleich eines NaN Wertes ergibt NA
```

```{r}
NaN^0					# NaN hoch 0 ergibt 1, weil jeder Wert hoch 0 eins ergibt (?)
```

```{r}
NaN & FALSE 			# NaN UND FALSE ergibt FALSE, weil jeder Wert UND FALSE FALSE ergibt
```
\normalsize

Auf `NaN` testet man mit `is.nan()`

\footnotesize
```{r, eval = F}
x = c(NaN, 5, NaN, 10)	# Vektor mit NaNs
is.nan(x)				# Logisches Testen auf NaN
```
\normalsize 

