

# Arithmetik und Variablen {#sec-arithmetik-und-variablen}
## Arithmetik {#sec-r-arithmetik}

Öffnet man ein **R** Terminal, so kann man dieses zunächst einmal als Taschenrechner
nutzen, wie folgendes Beispiel zeigt.

\footnotesize
```{r}
1+1                                                     # Addition
```
\normalsize

Im Terminal erscheint dabei einerseits das Ergebnis $2$, andererseits mit `[1]`
ein Hinweis darauf, dass das Ergebnis der erste Eintrag in dem von **R** erzeugten
Ergebnisvektor ist. Vektoren werden wir in @sec-vektoren im Detail behandeln. Weitere
Beispiele für den Gebrauch eines **R** Terminals als Taschenrechner sind folgende.

\footnotesize
```{r}
2*3                                                     # Multiplikation
```
```{r}
sqrt(2)                                                 # Quadratwurzel (square root)
```
```{r}
exp(0)                                                  # Exponentialfunktion
```
```{r}
log(1)                                                  # Logarithmusfunktion
```
\normalsize


@tbl-arithmetische-operatoren gibt einen ersten Überblick über die in Base **R** verfügbaren
arithmetischen Operatoren. Neben den vertrauten Operationen der Addition,
Subtraktion, Multiplikation, Division und Potenzierung bietet Base **R**
auch spezielle Operatoren für weitergehende arithmetische Berechnungen. Dazu
gehören etwa die *Matrixmultiplikation*, die *ganzzahlige Division* (`5 %/% 2 = 2`)
sowie die *Modulo-Operation*, die den Rest einer ganzzahligen Division liefert (`5 %% 2 = 1`).


| Operation             | Operator      |
|:----------------------|:--------------|
| Addition              | `+`           |
| Subtraktion           | `-`           |
| Multiplikation        | `*`           |
| Division              | `/`           |
| Potenz                | `^`           |
| Matrixmultiplikation  | `%*%`         |
| Ganzzahlige Division  | `%/%`         |
| Modulo-Operation      | `%%`          |

: Beispiele arithmetischer Operatoren in Base **R**. {#tbl-arithmetische-operatoren}

Neben den arithmetischen Operatoren zur Verknüpfung zweier Zahlen bietet Base **R** natürlich
auch die Möglichkeit, mathematische Standardfunktionen auszuwerten. Einen ersten
Überblick dazu gibt @tbl-mathematische-funktionen.


| Funktion              | Aufruf        |
|:----------------------|:--------------|
| Exponentialfunktion   | `exp(x)` 	    |
| Logarithmusfunktion   | `log(x)`	    |
| Betrag 				| `abs(x)`	    |
| Wurzel 			    | `sqrt(x)`	    |
| Aufrunden			    | `ceiling(x)`  |
| Abrunden 		   	    | `floor(x)`    |
| Mathematisches Runden | `round(x)`    |

: Beispiele mathematischer Funktionen in Base **R**. {#tbl-mathematische-funktionen}

Obwohl die in @tbl-arithmetische-operatoren aufgeführten Operatoren und die
in @tbl-mathematische-funktionen aufgeführten Funktionen auf den ersten Blick
einen etwas anderen Charakter haben, unterscheidet Base **R** formal nicht
zwischen Operatoren und Funktionen. Speziell können Operatoren mithilfe
der sogenannten *Infixnotation* auch als Funktionen mehrerer Argumente genutzt
und verstanden werden. Untenstehender **R**-Code zeigt, wie die arithmetische
Verknüpfung $2 + 3$ als Ausführung einer Funktion der Form $+ : \mathbb{R}^2 \to \mathbb{R}$
mit der Bezeichnung "+" verstanden werden kann.

\footnotesize
```{r}
`+`(2,3)                                                # Infixnotation für 2 + 3
```
\normalsize

Schließlich bietet Base **R** wie jede Programmiersprache auch die Möglichkeit,
Ausdrücke auf ihren logischen Gehalt hin auszuwerten. Dabei ist Logik hier im Sinne der
aus @sec-sprache-und-logik Aussagenlogik zu verstehen, in der Aussagen einen
von zwei Werten annehmen können, wahr (TRUE) oder falsch (FALSE). Die in @tbl-logische-operatoren
aufgeführten Relationsoperatoren `<`, `<=`,`>`, und `>=` werden zumeist auf
numerische Werte angewendet. Die Gleichheitsoperatoren `==` und `!=` können auf
beliebige Datenstrukturen angewendet werden. Die Operatoren zur Verknüpfung
logischer Werte `&` und `|` schließlich entsprechen den aus @sec-sprache-und-logik
bekannten Begriffen der logischen Konjunktion ("und") und Disjunktion ("nicht-exklusives oder").


| Logische Verknüpfung  | Operator  |
|:----------------------|:----------|
| Gleich 		        | `==`	    |
| Ungleich			    | `!=` 	    |
| Konjunktion           | `&`       |
| Disjunktion           | `|`       |
| Kleiner 			    | `<`       |
| Kleiner-gleich        | `<=`      |

: Beispiele logischer Operatoren in Base **R**. {#tbl-logische-operatoren}

Die in @tbl-arithmetische-operatoren, @tbl-mathematische-funktionen und
@tbl-logische-operatoren aufgelisteten Operatoren und Funktionen stellen
nur einen kleinen Auszug der von Base **R** bereitgestellten Operatoren und Funktionen
dar. Einen vollständigen Überblick bietet der Aufruf `names(methods:::.BasicFunsList)`,
der die Namen aller von Base **R** bereitgestellten Funktionen auflistet. Viele
dieser Funktionen werden wir im weiteren Verlauf kennenlernen.

\tiny
```{r}
names(methods:::.BasicFunsList)
```
\normalsize


## Präzedenz {#sec-praezedenz}

Eine wichtige Eigenschaft bei der Benutzung von Operatoren ist ihre durch die
jeweilige Programmiersprache festgelegte *Präzedenz*. Dabei handelt es sich um
von den Programmiersprachenentwicklern festgelegte Regeln zur Rangfolge von Operatoren.
Aus der Mathematik ist man insbesondere die Präzedenzregel "Punktrechnung geht
vor Strichrechnung" gewöhnt. Diese besagt, dass in Ausdrücken, in denen sowohl
Produkte oder Divisionen als auch Summen oder Differenzen vorkommen, die Produkte
oder Divisionen als erstes ausgeführt werden und ihre Ergebnisse dann als Zweites
in die Summen- oder Differenzbildung eingehen. So ergibt sich zum Beispiel
$$
2 \cdot 5 - 3 = 10 - 3 = 7
$$ {#eq-punkt-strich-1}
und nicht etwa
$$
2 \cdot 5 - 3 \neq 2 \cdot 2 = 4.
$$ {#eq-punkt-strich-2}
Wir setzen als bekannt voraus, dass die Präzedenzregeln durch Klammerbildung
betont oder überschrieben werden können. So ist beispielsweise der Ausdruck in
@eq-punkt-strich-1 äquivalent zu
$$
(2 \cdot 5) - 3 = 10 - 3 = 7
$$ {#eq-punkt-strich-3}
und die in @eq-punkt-strich-2 beabsichtigte Rechnung kann durch Klammersetzung
als
$$
2 \cdot (5 - 3) = 2 \cdot 2 = 4
$$ {#eq-punkt-strich-4}
richtig gestellt werden. Diese vertrauten Rechenregeln und ihre Überschreibung
durch Klammern finden sich in **R** entsprechend implementiert:

\footnotesize
```{r}
2*5 - 3
2*(5 - 3)
```

\normalsize
Eine weitere als bekannt vorausgesetzte Präzedenzregel ist, dass Potenzen eine
höhere Präzedenz als Produkte oder Divisionen und Summen oder Differenzen haben. Es ergibt
sich also beispielsweise
\begin{equation}
2^3 + 3 = (2\cdot 2 \cdot 2) + 3 = 8 + 3 = 11
\end{equation}
und nicht etwa
\begin{equation}
2^3 + 3 \neq  2^{3 + 3} = 2^6 = 64.
\end{equation}
Entsprechend gelten in **R**

\footnotesize
```{r}
2^3 + 3
2^(3 + 3)
```
\normalsize

Eine wichtige Besonderheit hinsichtlich der Präzedenzregeln in **R** ist, dass
auch *unitäre Vorzeichen*, also Vorzeichen, die eine Zahl als eine negative Zahl
identifizieren, in den Bereich der Operatorpräzedenz fallen. Wenn man auch geneigt sein
könnte, einen Ausdruck der Form $-1^2$ als $(-1)^2 = 1$ zu interpretieren, so folgt
**R** dennoch der Regel, dass in $-1^2$ zunächst die Potenz und dann das Vorzeichen
ausgewertet werden, dass also $-1^2 = -(1^2) = -1$ gilt:

\footnotesize
```{r}
-1^2 			                    # -(1^2)   	= -1
(-1)^2 			                    # (-1)^2   	=  1
```
\normalsize

Weiterhin werden in **R** Potenzen von rechts nach links abgearbeitet, Produkte, Divisionen,
Summen und Differenzen dagegen von links nach rechts. So gelten beispielsweise

\footnotesize
```{r}
2^2^3 		                        # 2^(2^3)  	= 2^8 = 256
(2^2)^3			                    # (2^2)^3  	= 4^3 = 64

```
\normalsize

aber

\footnotesize
```{r}
2+3/4*5 		                    # 2+(3/4)*5 = 2+(0.75*5) = 2+3.75 = 5.75
2+3/(4*5)		                    # 2+3/(4*5) = 2+3/20 = 2+0.15 = 2.15
```
\normalsize

Generell gilt, dass man in der Programmierung Präzedenzregeln nicht raten sollte
oder versuchen sollte, sie logisch herzuleiten. Ebenso wenig sollte man darauf
vertrauen, dass die Programmiersprachenentwickler die Präzedenzregeln vermutlich
gemäß dem eigenen Kenntnisstand implementiert haben werden. Stattdessen sollte
man Berechnungen immer kritisch überprüfen und zur Sicherheit die beabsichtigte
Rechnung lieber einmal zu viel als einmal zu wenig mit Klammern betonen.

Neben den hier betrachteten Präzedenzregeln für die Grundrechenarten gibt es
in **R** eine ganze Reihe weiterer Regeln zum Umgang mit vielen weiteren Operatoren,
von denen wir bisher nur sehr wenige kennengelernt haben. Wenn man sich beim
Erlernen einer Programmiersprache mit einem neuen Operator vertraut macht, sollte
man also für sich auch unbedingt die Präzedenz dieses Operators klären. Der in @fig-precedence
gezeigte und mit dem Befehl `?Syntax` aufzurufende Text der **R** Dokumentation diskutiert die
in **R** geltenden Präzedenzregeln vollumfänglich und sollte bei der Arbeit mit
**R** häufig konsultiert werden.


![Präzedenzregeln in **R**.](./_figures/202-precedence){#fig-precedence fig-align="center" width=100%}

## Variablen {#sec-variablen}

In der Programmierung sind *Variablen* abstrakte Behälter für Daten, deren Inhalt
im Verlauf einer Programmausführung geändert werden kann. Variablen werden im
Programmcode mit Namen bezeichnet und besitzen bei Programmausführung eine Adresse
im Arbeitsspeicher. Variablen können verschiedenen *Typs* sein. Das heißt, dass
Variablen unterschiedliche Arten von Daten, und nur diese, repräsentieren.
In traditionellen Programmiersprachen wird der Typ einer Variable explizit
*deklariert*. Dabei wird zu Beginn der Programmausführung festgelegt, welche Art
von Daten eine bestimmte Variable repräsentieren kann. Die Deklaration einer
Variable `A`, die zum Beispiel ganze Zahlen und eben nur diese repräsentieren kann,
hat etwa die Form

\footnotesize
```{r, eval = FALSE}
VAR A : INTEGER     # A ist eine Variable vom Typ Integer (ganze Zahl)
```
\normalsize

In der Folge kann der Variable `A` dann ein Wert vom Typ ganze Zahl zugewiesen werden,
beispielsweise in der Form

\footnotesize
```{r, eval = FALSE}
A := 1              # Der Variable A wird der numerische Wert 1 zugewiesen
```
\normalsize

In einer 4GL-Sprache wie **R** wird der Variablentyp üblicherweise direkt durch eine
Initialisierungsanweisung festgelegt. So deklariert folgender **R**-Code die Variable
`a` gleichzeitig als vom Typ `double` (Dezimalzahl) mit dem Wert `1`,

\footnotesize
```{r, eval = FALSE}
a = 1               # a ist eine Variable vom Typ double, ihr Wert ist 1
```
\normalsize

In den allermeisten Programmiersprachen ist der Zuweisungsbefehl `=`. **R** ist
dahingehend besonders, dass es mit `<-` und `->` zusätzliche Zuweisungsbefehle
erlaubt: `<-` weist von rechts nach links zu, `->` von links nach rechts.
Die übliche Zuweisung von rechts nach links wird auch durch `=` erreicht.
Offiziell empfohlener Zuweisungsbefehl für **R** ist `<-`. Dies ist jedoch sehr
idiosynkratisch und wir benutzen weitestgehend `=` wie in jeder anderen
Programmiersprache. Ein erstes Beispiel soll den Umgang mit Variablen verdeutlichen.

**Beispiel**

Wir betrachten folgende Aufgabe:

"Lina geht ins Schreibwarengeschäft und kauft vier Hefte und zwei Stifte.
Ein Heft koste 1 Euro und ein Stift koste 3 Euro. Wie viele Dinge kauft Lina
insgesamt und wie viel Euro muss Lina insgesamt bezahlen?"

Um die Aufgabe zu lösen, definieren wir zunächst die Variablen `anzahl_hefte` und
`anzahl_stifte` und weisen ihnen dabei ihre jeweiligen Werte aus der Aufgabe zu.

\footnotesize
```{r}
anzahl_hefte        = 4
anzahl_stifte       = 2
```
\normalsize

Nach Zuweisung existieren die Variablen mit den ihnen zugewiesenen Werten nun
im Arbeitsspeicher, dem sogenannten *Workspace*. Der Befehl `ls()` zeigt die
existierenden benutzbaren Variablen im Arbeitsspeicher an.

\footnotesize
```{r}
ls()
```
\normalsize

Entscheidend ist, dass die Variablennamen jetzt wie Zahlen in Berechnungen
genutzt werden können. `print()` gibt dabei Variablenwerte in einem **R**
Terminal aus:

\footnotesize
```{r}
anzahl_dinge = anzahl_hefte + anzahl_stifte
print(anzahl_dinge)
```
\normalsize

Um den Gesamtpreis zu berechnen, definieren wir als Nächstes die Variablen
`preis_heft` und `preis_stift` anhand der Aufgabenspezifikation.

\footnotesize
```{r}
preis_heft        = 1
preis_stift       = 2
```
\normalsize

Der Gesamtpreis berechnet sich dann wie folgt.

\footnotesize
```{r}
gesamtpreis	= anzahl_hefte*preis_heft + anzahl_stifte*preis_stift
print(gesamtpreis)
```

\normalsize
Variablen im Workspace können auch wieder gelöscht werden. `rm()` (remove)
erlaubt das Löschen einzelner Variablen.

\footnotesize
```{r}
rm(gesamtpreis)
ls()
```
\normalsize
`rm(list=ls())` löscht alle Variablen.

\footnotesize
```{r}
rm(list = ls())
ls()
```
\normalsize

**Variablennamen**

Prinzipiell ist man in der Wahl der Namen für Variablen mit kleineren Einschränkungen frei.
Zulässige Variablennamen in **R**

* bestehen aus Buchstaben, Zahlen, Punkten (.) und Unterstrichen (\_),
* beginnen mit einem Buchstaben oder einem Punkt, dann allerdings nicht gefolgt von einer Zahl,
* dürfen keine in **R** schon belegten Ausdrücke wie `for`, `if`, `NaN`, ... sein.

Hilfestellung zu den Einschränkungen von Variablennamen gibt `?reserved`. Eine Funktion,
um aus beliebigen Vorschlägen einen syntaktisch zulässigen Variablennamen zu generieren,
ist `make.names()`. Ihre Hilfe beschreibt auch die hier skizzierten Regeln zur
Variablenbenennung in weiteren Details. Generell sind sinnvolle Variablen kurz,
um im Code Platz zu sparen, und aussagekräftig, um das menschliche Verständnis
des Codes zu erhöhen. Meist bestehen Variablen nur aus Kleinbuchstaben und
Unterstrichen.


**Variablenrepräsentation**

Wir wollen uns noch etwas genauer mit dem Verhältnis von Variablennamen
(Bezeichnern) und Variableninhalten (Objekten im Arbeitsspeicher) befassen.
Die folgenden Begriffe und Zusammenhänge sind insbesondere dann wichtig, wenn
Berechnungen an die Grenzen des verfügbaren Arbeitsspeichers gelangen und optimiert
werden müssen.

Wir beginnen mit dem Begriff des *Binding*. Dazu betrachten wir zunächst die
folgende Variableninitialisierung:

\footnotesize
```{r}
x = 1
```
\normalsize

Intuitiv wird durch dieses Statement eine Variable namens `x` mit dem Wert `1` erzeugt.
Auf technischer Ebene geschehen dabei zwei Dinge (vgl. @fig-binding-1):

1. **R** erzeugt ein Objekt (Vektor mit Wert 1) mit Arbeitsspeicheradresse `lobstr::obj_addr(x)`.
2. **R** verbindet dieses Objekt mit dem Namen `x` (*binding*), der das Objekt im Arbeitsspeicher referenziert.

![Binding eines Namens mit einem Objekt im Arbeitsspeicher.](./_figures/202-binding-1){#fig-binding-1 fig-align="center" width=35%}

Betrachten wir nun folgendes Statement:

\footnotesize
```{r}
y = x
```
\normalsize

Intuitiv wird dabei eine Variable, genannt `y`, mit Wert gleich dem Wert von
`x` erzeugt. Auf technischer Ebene wird dabei ein neuer Name `y` erzeugt, der
dasselbe Objekt im Arbeitsspeicher referenziert wie `x` (vgl. @fig-binding-2).

![Binding zweier Namen mit einem Objekt im Arbeitsspeicher.](./_figures/202-binding-2){#fig-binding-2 fig-align="center" width=35%}

Man kann sich mithilfe von `lobstr::obj_addr(x)` und `lobstr::obj_addr(y)` davon
überzeugen, dass die Adressen des Objekts im Arbeitsspeicher identisch sind:

\footnotesize
```{r}
print(lobstr::obj_addr(x))
print(lobstr::obj_addr(y))
```
\normalsize

Das betreffende Objekt wird also bei Zuordnung zu `y` *nicht* kopiert. Dadurch
wird Arbeitsspeicher eingespart.

Weiterhin nutzt **R** das sogenannte *Copy-on-modify* Prinzip. Dieses Prinzip
besagt, dass ein Objekt im Arbeitsspeicher kopiert wird und eine neue Adresse
erhält, sobald es modifiziert wird. Das ursprüngliche Objekt im Arbeitsspeicher
bleibt dabei unverändert. @fig-copy-on-modify und folgender **R**-Code verdeutlichen
zunächst das *Copy-on-Modify* Prinzip:

\footnotesize
```{r}
x = 1 		# Objekt (z.B. 0x74b) erzeugt, x referenziert Speicheradresse des Objektes
y = x		# y referenziert dieselbe Speicheradresse wie x (0x74b)
y = 3 		# y modifiziert, eine modifizierte Kopie (z.B. 0xcd2) wird gespeichert
y        	# y referenziert jetzt (0xcd2)
```

```{r}
x           # x referenziert weiterhin (0x74b)
```
\normalsize

![Copy-on-modify. Erst nach der Änderung des dem Bezeichner `y` zugeordneten Werts
wird dieser im Arbeitsspeicher kopiert.](./_figures/202-copy-on-modify){#fig-copy-on-modify fig-align="center" width=100%}

Die Tatsache, dass Objekte bei Veränderung im Arbeitsspeicher kopiert werden,
die ursprünglichen Objekte aber im Prinzip unverändert erhalten bleiben, wird
auch als die *Immutability* von Objekten in **R** bezeichnet. Allerdings greift
die Immutability von Objekten in **R** nicht besonders weit, wie folgendes
Beispiel zeigt. Dabei wird zunächst ein Objekt einer `1` im Arbeitsspeicher
erzeugt, das mit dem Variablennamen `x` referenziert werden kann. Per *Indexing*
(vgl. @sec-datenstrukturen) wird das Objekt dann bei einer
beabsichtigten Modifikation im Arbeitsspeicher neu adressiert.

\footnotesize
```{r}
x   = 1 		            # Objekt erzeugt, x referenziert Speicheradresse des Objektes
print(lobstr::obj_addr(x))  # Speicheradresse des Objekts
x[1] = 2 	                # Objekt verändert
print(lobstr::obj_addr(x))  # neue Speicheradresse
```
\normalsize

Das Copy-on-modify-Prinzip gilt auch in umgekehrter Reihenfolge. Das heißt, wenn
ein Objekt, auf das ein weiterer Variablenname zeigt, verändert wird, so ändert sich das
ursprünglich referenzierte Objekt nicht. Folgender **R**-Code mag dies verdeutlichen.

\footnotesize
```{r}
x = 1 		# Objekt (z.B. 0x74b) erzeugt, x referenziert Speicheradresse  des Objektes
y = x		# y referenziert dieselbe Speicheradresse wie x (0x74b)
x = 3 		# Ein neues Objekt (z.B. 0x2a08) wird erzeugt, x referenziert nun 0x2a08
y           # y referenziert weiterhin das ursprüngliche Objekt (0x74b)
```
\normalsize

Schließlich ist auch ein *Unbinding* von Objekten im Arbeitsspeicher möglich,
beispielsweise als Folge folgender **R** Befehle (vgl. @fig-unbinding):

\footnotesize
```{r}
x = 1		#  x referenziert Objekt (0x74b)
x = "a"		#  x referenziert Objekt (0x2a08), Objekt (0x74b) jetzt ohne Referenz
```
\normalsize

![Unbinding. Es verbleibt belegter Arbeitsspeicher, der durch keinen Bezeichner
referenziert wird.](./_figures/202-unbinding){#fig-unbinding fig-align="center" width=100%}

Das Löschen von nicht referenzierten Objekten im Arbeitsspeicher wird als
*garbage collection* bezeichnet. **R** löscht nicht referenzierte Objekte im
Arbeitsspeicher automatisch, allerdings meist erst dann, wenn der Speicher benötigt
wird. Generell funktioniert dies aber gut und es ist in der Regel nicht nötig,
aktiv die von **R** bereitgestellte Funktion `gc()` zur garbage collection zu benutzen.

**Repräsentation fehlender Werte**

In der datenanalytischen Programmierung hat man es oft mit fehlenden Werten zu tun,
beispielsweise, wenn eine experimentelle Messung bei einer Versuchsperson abgebrochen
werden musste. Zur Repräsentation fehlender Werte nutzt **R** `NA` (*not available*).
Versucht man mit `NA` zu rechnen, so ergibt dies meist wieder `NA`:

\footnotesize
```{r}
3 * NA				# Multiplikation eines NA Wertes ergibt NA
```

```{r}
NA < 2				# Relationaler Vergleich eines NA Wertes ergibt NA
```

```{r}
NA^0				# NA hoch 0 ergibt 1, weil jeder Wert hoch 0 eins ergibt (?)
```

```{r}
NA & FALSE 	        # NA UND FALSE  ergibt FALSE, weil jeder Wert UND FALSE FALSE ergibt
```

\normalsize
Auf `NA` testet man mit `is.na()`:
\footnotesize

```{r}
x = c(NA, 5, NA, 10)	# Vektor mit NAs
x == NA					# Kein Testen auf NAs : 5 == NA ist NA, nicht FALSE
```

```{r}
is.na(x)			# Logisches Testen auf NA
```
\normalsize

Neben `NA` besitzt **R** mit `NaN` auch eine Möglichkeit zur Darstellung mathematisch
nicht definierter Werte. Im Gegensatz zu `NA` ist `NaN` immer vom numerischen
Typ. Die Ergebnisse beim Rechnen mit `NaN` ähneln denen mit `NA`.

\footnotesize
```{r}
3 * NaN					# Multiplikation eines NaN-Wertes ergibt NaN
```

```{r}
NaN < 2					# Relationaler Vergleich eines NaN-Wertes ergibt NA
```

```{r}
NaN^0					# NaN hoch 0 ergibt 1, weil jeder Wert hoch 0 eins ergibt (?)
```

```{r}
NaN & FALSE 			# NaN UND FALSE ergibt FALSE, weil jeder Wert UND FALSE FALSE ergibt
```
\normalsize

Auf `NaN` testet man mit `is.nan()`

\footnotesize
```{r, eval = FALSE}
x = c(NaN, 5, NaN, 10)	# Vektor mit NaNs
is.nan(x)				# Logisches Testen auf NaN
```
\normalsize
