
### Datenstrukturen {#sec-datenstrukturen}

In jeder Programmiersprache gibt es abstrakte Behälter, um verschiedene Arten von 
Daten zu repräsentieren und mit ihnen zu arbeiten. In klassischen 3GL-Programmiersprachen 
unterscheidet man *fundamentale*, *zusammengesetzte* und *selbstdefinierte* Datenstrukturen.

*Fundamentale Datenstrukturen* sind in der Programmiersprache vordefiniert. Typische Beispiele sind
Behälter für logische Werte (`TRUE`, `FALSE`), ganze Zahlen (`int8`), die z.B. die 256 Werte 
von -128 bis 127 repräsentieren, Gleitkommazahlen (`single`, `double`) mit 
unterschiedlicher Genauigkeit, Schriftzeichen (`a`, `b`), die oft in Anführungszeichen 
gesetzt werden. Mit diesen grundlegenden Datentypen sind typischerweise passende 
Operationen verknüpft,  wie `AND`/`OR` für logische Werte, `+`, `-` für 
Ganzzahlen, `+`, `-`, `*` und `\` für Gleitkommazahlen und Konkatenation für Zeichen.

*Zusammengesetzte Datenstrukturen* sind ebenfalls vordefiniert und dienen dazu, 
mehrere Variablen gleichen Typs zusammenzufassen. Dazu zählen in **R** zum Beispiel
Vektoren, Listen, Arrays, Matrizen und Dataframes, die in diesem Abschnitt behandelt werden.
Auch für zusammengesetzte Strukturen existieren spezifische Operationen, wie 
die Vektorindizierung oder die Matrixmultiplikation.

Schließlich lassen sich in 3GL-Programmiersprachen auch *selbstdefinierte Datenstrukturen* 
erstellen. Sie ermöglichen die Anpassung der Programmumgebung an spezifische 
Anwendungsfälle und sind daher besonders praxisrelevant. In der Regel werden sie 
aus vordefinierten Strukturen zusammengesetzt und können im Rahmen objektorientierter 
Programmierung auch mit eigenen Operationen assoziiert sein.

Wenn man eine Programmiersprache erlernt ist ein erster fundamentaler Schritt, 
sich mit ihren Datenstrukturen zumindest rudimentär vertraut zu machen. Feinheiten
in der Datenstrukturrepräsentation wird man dann in der täglichen praktischen Arbeit
mit der Programmiersprache kennenlernen. Um sich mit den Datenstrukturen einer
Programmiersprache vertraut zu machen bieten sich folgende Leitfragen an, denen wir
in diesem Abschnitt folgen wollen:  
 
*Fundamentale Datenstrukturen* 

* Welche fundamentalen Datenstrukturen bietet die Sprache an?
* Welche Operationen darauf sind bereits definiert?
* Wie lautet die Syntax zur Definition einer Variable eines fundamentalen Datentyps?
* Wie lautet die Syntax, um vordefinierte Operationen aufzurufen?

*Zusammengesetzte Datenstrukturen* 

* Welche Container und zugehörige Operationen bietet die Programmiersprache?
* Wie lautet die Syntax zum Umgang mit einem Containers?

*Selbstdefinierte Datenstrukturen* 

* Wie erzeugt man selbstdefinierte Datenstrukturen und zugehörige Operationen?
* Wie lautet die Syntax zum Umgang mit einer selbstdefinierten Datenstruktur?


## Datenstrukturen in **R**

Als 4GL Sprache geht **R** in seiner Datenstruktur über die klassischen
Datenstrukturen von 3GL Sprachen hinaus. In **R** ist zunächst
erstmal alles ein *Objekt*. Egal, ob es sich um einen einzelnen Wert, einen Vektor, 
eine Funktion oder eine komplexe Datenstruktur handelt – alles wird von **R** als 
Objekt repräsentiert. Allgemein bezeichnet der Begriff des *Objekts* die Möglichkeit, 
in einer Sinneinheit sowohl Daten als auch Funktionalität zu repräsentieren.
Wir sind hier allerding primär an der Datenrepräsentation interessiert. Jedes
**R** Objekt lässt sich eindeutig beschreiben durch drei zentrale Eigenschaften: 
seinen *Modus*, seine *Länge* und optional durch weitere *Attribute*.

Der *Modus* eines Objekts gibt an, wie seine Komponenten strukturiert sind. Man 
unterscheidet dabei zwischen *atomaren* Objekten und *rekursiven* Objekten. 
*Atomare Objekte* bestehen aus Komponenten gleichen Datentyps. Typische Beispiele 
sind numerische Vektoren, logische Vektoren oder Zeichenketten. Rekursive 
Objekte hingegen können Komponenten unterschiedlichen Typs enthalten. Dazu 
gehören insbesondere Listen und Dataframes, die es erlauben, heterogene Daten 
zusammenzufassen. 

Neben dem Modus besitzt jedes Objekt eine *Länge*, die angibt, wie viele Elemente 
es enthält. Bei einem Vektor ist die Länge zum Beispiel die Anzahl der enthaltenen 
Werte, bei einer Liste die Zahl ihrer Komponenten.

Darüber hinaus können Objekte in **R** mit zusätzlichen *Attributen* versehen sein. 
Attribute sind Metadaten, die zusätzliche Informationen über das Objekt bereitstellen, 
etwa Namen der Elemente (`names`), Dimensionen (`dim`) für Matrizen und Arrays 
oder Klasseninformationen (`class`), die für das objektorientierte Programmieren 
in **R** relevant sind.

**Modus, Typ und Klasse**

Die Klassifizierung von Datenstrukturen ist etwas komplex, da nebeneinander die
Begriffe des *Modus*, des *Typs* und der *Klasse* eines Objekts existieren. In
der praktischen Anwendung sind die Feinheiten dieser Klassifizierung meist nicht 
von Belang, außerde sind der Modus, Typ, und die Klasse eines Objekts auch oft
identisch,

Grob gesagt entspricht der *Modus* der grundlegenden Natur eines Objekts und ist 
inbesondere so gewählt, dass sich eine hohe Kompatibilität zum Datenstrukturklassifikationssystem 
von **S** (@becker1988) besteht. Beispiele für Modi sind `numeric`, `character`
`logical`, oder `list`. Der Modus eines Objektes kann mit der Funktion `mode()`
abgerufen werden, wie folgendes Beispiel zeigt.

\footnotesize
```{r}
mode(42)                            # numeric
mode(1L)                            # numeric
mode("hallo")                       # character
mode(TRUE)                          # logical
mode(list(1, 2, 3))                 # list
mode(factor(c("a", "b")))           # R Faktor => numeric      
mode(Sys.Date())                    # R Datum  => numeric
mode(lm(mpg ~ wt, data=mtcars))     # R Lineares Model => list
```
\normalsize

Etwas näher an der internen Repräsentation eines Objekts im Speicher und damit
etwas technischerer Natur ist der *Typ* eines **R** Objekts. Dies wird insbesondere
hinsichtlich Objekten von Modus `numeric` deutlich. Hier gibt es die klassischen
3GL Typenunterscheidungen `integer` oder `double`. Ein anderes Beispiel ist der Modus *Faktor*. 
Wie wir an späterer Stelle sehen werden, sehen  *Faktoren*  in **R** 
für den Nutzer aus wie kategorische Daten, oft von Schriftzeichenart, ihr Modus
ist allerdings `numeric` und ihr Typ `integer`. Dies hängt damit zusammen, dass
Faktoren in **R** oft dazu genutzt werden auf der Benutzterebene experimentelle
Bedingungen zu spezifizieren, die meist aussagekräftige Namen wie "Treamtent" oder
"Kontrolle" haben, in der Datenanalyse aber durch mathematische Matrizen mit
ganzzahligen Einträgen repräsentiert werden. Der Typ eines Objektes kann mit der 
Funktion `typeof()` abgerufen werden, wie folgendes Beispiel zeigt. Man beachte 
die Gemeinsamkeiten und Unterschiede zu den oben aufgerufenen Modi der gleichen Objekte.

\footnotesize
```{r}
typeof(42)                          # double
typeof(1L)                          # integer
typeof("hallo")                     # character
typeof(TRUE)                        # logical
typeof(list(1,2,3))                 # list
typeof(factor(c("a", "b")))         # R Faktor => integer   
typeof(Sys.Date())                  # R Datum  => double
typeof(lm(mpg ~ wt, data=mtcars))   # R Lineares Model = list
```
\normalsize

Die Klasse eines Objektes schließlich spezifiziert die Art eines Objektes aus 
der Perspektive der objekt-orientierten Programmierung in **R**. Dabei ist es
für ein Objekt insbesondere relevant, wie generische Funktionen wie z.B. `print()`
oder `summary()` mit dem Objekt umgehen. Im Gegensatz zu Modi und Typen können
Programmierende die Klasse von Objekten selbst festlegen und so generische
Funktionen entwickeln, die auf viele Objektarten anwendbar sind und trotz ihres
gleichen Namens mit unterschiedlichen Objekten unterschiedliche Operationen 
ausführen. Die Klasse eines Objektes kann mit der Funktion `class()` abgerufen werden,
wie folgendes Beispiel zeigt. Man beachte die Gemeinsamkeiten und Unterschiede 
zu den oben aufgerufenen Modi un d Typen der gleichen Objekte.

\footnotesize
```{r}
class(42)                          # numeric
class(1L)                          # integer
class("hallo")                     # character
class(TRUE)                        # logical
class(list(1,2,3))                 # list
class(factor(c("a", "b")))         # R Faktor => "factor"  
class(Sys.Date())                  # R Datum  => "Date"
class(lm(mpg ~ wt, data=mtcars))   # R Lineares Model => "lm"
```
\normalsize

Zusammengefasst lässt sich festhalten: Der Modus beschreibt die allgemeine Art eines Objekts, 
der Typ beschreibt seine interne, technische Speicherung und die Klasse definiert 
die Sichtweise von R für die funktionale Verarbeitung des Objekts. Für viele Objekte 
stimmen diese drei Begriffe weitgehend überein, aber bei speziellen Objekten 
wie Faktoren, Datumswerten oder benutzerdefinierten Objekten unterscheiden sie sich.

**Atomare und rekursive Objekte**

 <!-- Übersicht der R Datentypen  -->

<!-- \begin{center}
\begin{tabular}{l|l}
Datentyp
& Erläuterung
\\\hline
logical
& Die beiden logischen Werte TRUE und FALSE
\\
double
&
Gleitkommazahlen
\\
integer
& Ganze Zahlen
\\
complex
& Komplexe Zahlen, hier nicht weiter besprochen
\\
character
& Zeichen und Zeichenketten (strings), 'x' oder ``Hallo Welt!''
\\
raw
& Bytes, hier nicht weiter besprochen
\\
\end{tabular}
\end{center}


Double und integer werden zusammen auch als numeric bezeichnet.

Viele weitere Typen, hier relevant sind **logical**, **double**, **integer**, **character**.

Übersicht der R Datentypen 




Übersicht atomare Datenstrukturen in R 


\begin{center}
\begin{tabular}{l|l}
Datenstruktur
& Erläuterung
\\\hline

Vektor
& Container von indizierte Komponenten identischen Typs
\\

Matrix
& Interpretation eines Vektors als zweidimensionaler Container
\\

Array
&  Interpretation eines Vektors als mehrdimensionaler Container

\end{tabular}
\end{center}

$\Rightarrow$ Vektoren, Matrizen, Arrays


Übersicht rekursive Datenstrukturen in R 


\begin{center}
\begin{tabular}{l|l}
Datenstruktur
& Erläuterung
\\\hline

Liste
& Container von indizierten Komponenten beliebigen Datentyps
\\
& Insbesondere auch rekursive Struktur, z.B. Liste von Listen
\\

Dataframe
& Symbiose aus Liste und Matrix
\\
& Jede Komponente ist Vektor beliebigen Datentyps identischer Länge
\\
\end{tabular}
\end{center}