# Vektoren {#sec-vektoren}

In diesem Abschnitt wollen wir nun mit den **R** Vektoren eine erste grundlegende 
Datenstruktur genauer kennenlernen. Viele Prinzipien, die am Beispiel von Vektoren
erläutert werden können, übertragen sich sinngemäß auf komplexere Datenstrukturen 
in **R**, sodass ein kompetenter Umgang auch mit der hier betrachteten basalen
Datenstruktur im Anwendungskontext unverzichtbar ist. Es sei angemerkt, dass sich 
der Begriff des *Vektors* in diesem Abschnitt streng auf die entsprechenden **R** 
Datenstruktur, nicht aber auf das gleichnamige mathematische Objekt beziehen. 
Auch wenn **R** Vektoren in manchen Eigenschaften ihrem mathematischen Pendant ähneln
und bestimmte Operationen zwischen **R** Vektoren Operationen zwischen den entsprechenden
mathematischen Objekten abbilden können, so haben Vektoren in der imperativen
Programmierung oft viel mehr und andere Eigenschaften als die entsprechenden 
mathematischen Objekte.

Allgemein betrachten bei der Diskussion einer Datenstruktur immer zunächst, wie 
sie mithilfe von **R** Code *erzeugt* wird, durch welche Eigenschaften sie 
*charakterisiert* ist, wie einzelne Elemente der Datenstruktur *indiziert* und 
bearbeitet werden können und welche *arithmetischen Operationen* für die Datenstruktur 
zulässig sind. Schließlich betrachten wir eventuelle weitere Besonderheiten der 
Datenstruktur. Im Kontext von **R** Vektoren sind dies beispielsweise die Begriffe 
der *Datentypangleichung (Coercion)*, des *Recylings* oder die Repräsentation 
fehlender Werte in Datensätzen.

**R** Vektoren sind geordnete Folgen von Datenwerten. Die einzelnen Datenwerte 
eines Vektors heißen *Elemente* des Vektors. Vektoren, deren Elemente alle vom 
gleichen Datentyp sind, heißen *atomar*. Mit dem Begriff *Vektor* soll hier immer ein 
atomarer Vektor gemeint sein. Die zentralen Datentypen für Vektoren sind die oben
eingeführten *numeric*, (*double*, *integer*), *logical* und *character*. 
@fig-vektoren zeigt graphische Darstellungen enstprechender Vektoren.

![Vektoren in **R**.](./_figures/204-vektoren){#fig-vektoren fig-align="center" width=100%}

## Erzeugung {#sec-erzeugung}

Wir betrachten zunächst die Erzeugung einelementiger Vektoren, die auch als
*Elementarwerte* bezeichnet werden. Wie alle Datenstrukturen werden auch 
Elementarwerte durch Zuweisungen der Form 

\footnotesize
```{r, eval = F}
Elementarwert <- Wert
```
\normalsize

oder 

\footnotesize
```{r, eval = F}
Elementarwert = Wert
```
\normalsize

erzeugt. Dabei bestimmt die Spezifikation von `Wert`, welcher Art der erzeugte Elementarwert ist.

Elementarwerte vom Typ `numeric` können durch Zuweisung einer Zahl erzeugt werden.
Per Default wird dabei ein Elementarwert vom Typ `double` erzeugt. Die Zahlen können 
dabei ohne Dezimalstellen, in Dezimalnotation oder in wissenschaftlicher Notation 
spezifiziert werden. Weitere mögliche Werte zur Erzeugung eines Elementarwerts
vom Typ `double` sind `Inf` und `-Inf` für positiv und negativ Unendlich und `NaN` 
(Not-a-Number) als Platzhalter für numerische Werte.

\footnotesize
```{r}
x = 1                               # Einelementiger Vektor 
typeof(x)                           # vom Typ double
y = 2.1e2                           # Einelementiger Vektor 
typeof(y)                           # vom Typ double
z = Inf 					        # Einelementiger Vektor 
typeof(z)                           # vom Typ double
```
\normalsize

Numerische Elementarwerte vom Typ `integer` wird wie double ohne Dezimalstellen 
erzeugt, gefolgt von einem `L` für `long integer`.

\footnotesize
```{r}
x = 1L                              # Einelementiger Vektor 
typeof(x)                           # vom Typ integer
y = 200L                            # Einelementiger Vektor 
typeof(y)                           # vom Typ integer                        
```
\normalsize

Elementarwerte vom Typ `logical` können durch Zuweisung der logischen Werte 
`TRUE` oder `FALSE` bzw. abgekürzt `T` oder `F` erzeugt werden.

\footnotesize
```{r}
x = TRUE                            # Einelementiger Vektor 
typeof(x)                           # vom Typ logical
y = F                               # Einelementiger Vektor 
typeof(y)                           # vom Typ logical
```
\normalsize

Elementarwerte vom Typ `character` schließlich werden durch die Zuweisung von 
Werten in Hochkommata (`'a'`) oder Anführungszeichen (`"a"`) erzeugt.

\footnotesize
```{r}
x = "a"                             # Einelementiger Vektor 
typeof(x)                           # vom Typ character
y = 'test'                          # Einelementiger Vektor 
typeof(y)                           # vom Typ character
```
\normalsize

Um nun mehrere Elementarwerte in einem Vektor zusammenzufügen, konkateniert 
man sie mit der Funktion `c()`. Der Begriff der Konkatenation leitet sich dabei
vom Lateinischen *catena* ("die Kette") her.

\footnotesize
```{r}
x = c(1,2,3) 						# numeric vector [1,2,3]  
s = c("a", "b", "c")				# character vector ["a", "b", "c"]
l = c(TRUE, FALSE)					# logical  vector [TRUE, FALSE]
```

```{r}
x 
s
l
```
\normalsize

Es können nicht nur Elementarwerte, sondern auch Vektoren mit Elementarwerten 
oder mit anderen Vektoren konkateniert werden. Mit obigem Vektor `x` erzeugt man
beispielsweise folgende Vektoren `y` und `z`:

\footnotesize
```{r}
y = c(0,x,4)				     	# numeric vector [0,1,2,3,4] mit 
z = c(x,y)                          # numeric vector [1,2,3,0,1,2,3,4]       
```

```{r}
y
z
```
\normalsize

Vektoren müssen nicht mit bereits bestehenden Werten erzeugt werden, sondern
es können auch "leere" Vektoren von einem gewünschten Datentyp erzeugt werden.
**R** stellt dafür die Funktionen `vector()` sowie `double()`, `integer()`, 
`logical()` und `character()` bereit. Dies ist potenziell hilfreich, um zu 
Beginn einer längeren Berechnung bereits Arbeitsspeicher des Computers belegt zu haben,
sodass während der Programmausführung nicht nach Arbeitsspeicher gesucht werden
muss, was unter Umständen die Programmlaufzeit erhöht.

\footnotesize
```{r, eval = F}
# Erzeugen "leerer" Vektoren mit vector()
v = vector("double",3)			    # double vector [0,0,0]
w = vector("integer",3)			    # integer vector [0,0,0]
l = vector("logical",2)			    # logical vector [FALSE, FALSE]
s = vector("character",4)		    # character vector ["", "", "", ""]

# Alternatives Erzeugen "leerer Vektoren" 
v = double(3)						# double vector [0,0,0]
w = integer(3)						# integer vector [0,0,0]
l = logical(2)						# logical vector [FALSE, FALSE]
s = character(4)					# character vector ["", "", "", ""]
```
\normalsize

Allerdings sind die so erzeugten "leeren" Vektoren nicht wirklich leer: 
`v` und `w` bestehen aus Nullen, `l` aus den logischen Werten `FALSE` und `s`
aus den Zeichen `""`. Zur Initialisierung von Vektoren als Container und anschließender
Befüllung im Rahmen eines Programms sind `vector()`, `double()`, `integer()`, 
`logical()` und `character()` deshalb nur bedingt geeignet: Übersieht der Code 
die Befüllung einzelner Einträge, so wird mit den von diesen Funktionen erzeugten
Werten gerechnet, was nicht unbebedingt beabsichtig ist. In @sec-kontrollstrukturen
lernen wir eine Methode kennen, um Datenstrukturen zu initialisieren und dabei 
einigermaßen sicheren Code zu generieren.  

**Sequenzen**

Ein häufiges Hilfsmittel in der Programmierung sind Vektoren, die Folgen von 
numerischen Werten, z.B. als Repräsentation der Definitionsmengen einer 
univariaten Funktion, darstellen. **R** stellt zu ihrer Erzeugung den sogenannten 
*Colonoperator* `:` und die Funktion `seq()` und ihre Varianten zur Verfügung.

Der Colonoperators in der Form `a:b` erzeugt Sequenzen ganzzahliger Schritte 
zwischen $a$ und $b$ anhand von   
\begin{equation}
(s_i)_{i = 0,1,2...} \mbox{ mit } s_i = a + i \mbox{ für } i = 0,1,2,... \mbox{ und } s_i \le b.
\end{equation}
Dabei meint "zwischen `a` und `b`" hier also speziell, dass `a` die erste 
Zahl der generierten Sequenz ist und `b` die maximal mögliche. Folgende Beispiele
verdeutlichen dies  

\footnotesize
```{r}
x = 0:5	        # 0 ist Sequenzbeginn, 5 kann inkludiert werden   
y = 1.5:6.1 	# 1.5 ist Sequenzbeginn, Sequenz endet bei 5.5 < 6.1  
```
```{r}
x
y
```
\normalsize

Die Funktion `seq()` mit der Syntax `seq(from, to, by)`, wobei `from` den Startwert, 
`to` den maximalen Endwert und `by` die Schrittweite bezeichnen, bietet weitere
Möglichkeiten Sequenzen nicht nur ganzzahliger Schrittweiten zu erzeugen. Die
folgenden Beispiele sollen dies verdeutlichen.  

\footnotesize
```{r}
x_1	= seq(0,5)					# wie 0:5 
x_2 = seq(0,1,len = 5)			# 5 Zahlen zwischen 0 (inkl.) und 1 (inkl.)				
x_3 = seq(0,2,by = .15)			# 0.15 Schritte zwischen 0 (inkl.) und 2 (max.)
x_4	= seq(1,0,by = -.1)			# -0.1 Schritte zwischen 1 (inkl.) und 0 (min.)
```
```{r}
x_1
x_2
x_3 
x_4
```
\normalsize

Die `seq()` Variante `seq.int()`kann zur Erzeugung von ganzzahligen Folgen 
genutzt werden und ist unter Umständen schneller als `seq()`. `seq_len()` erzeugt
ganzzahlige Folgen einer vorgegebenen Länge, `seq_along()` generiert ganzzahlige
Folgen anhand der Einträge eines Vektors.

\footnotesize
```{r}
x_1	= seq.int(0,5)				# wie 0:5, [0,1,2,3,4,5]
x_2 = seq_len(5)				# Natuerliche Zahlen bis 5, [1,2,3,4,5]
x_3 = seq_along(c("a","b"))	    # wie seq_len(length(c("a", "b")))
``` 
```{r}
x_1
x_2
x_3 
``` 
\normalsize

## Charakterisierung {#sec-charakterisierung}

Zur Charakterisierung von Vektoren stehen mit `length()` und `typeof()` Funktionen
bereit, die die Anzahl der Einträge eines Vektors und den Datentyp seiner Einträge 
ausgeben, wie folgende Beispiele verdeutlichen. 

\footnotesize
```{r, eval = T}
x = 0:10					# Vektor
length(x)					# Anzahl der Elemente des Vektors
```
```{r, eval = T}
x = 1:3L					# Vektor
typeof(x)					# Datentyp des atomic vectors
```
```{r, eval = T}
y = c(T,F,T)				# Vektor
typeof(y)				    # Der Datentyp des atomic vectors
```
\normalsize

`is.logical()`, `is.double()`, `is.integer()`, `is.character()` testen den 
Datentyp eines Vektors und geben einen logischen Binärwert aus.

\footnotesize
```{r, eval = T}
is.double(x)				# Testen obigen Vektors
```
```{r, eval = T}
is.logical(y)			    # Testen obigen Vektors
``` 
\normalsize

**Datentypangleichung (Coercion)**

Versucht man in **R** verschiedene Datentypen in einem Vektor zu konkatenieren,  
zum Beispiel Elementarwerte vom Typ `numeric`, `character` und `logical`, so 
erzwingt **R** für den resultierenden Vektor einen einheitlichen Datentyp. Es 
gilt dabei folgende Rangfolge: 

\begin{center}
character $>$ double $>$ integer $>$ logical
\end{center}

Ist also zum Beispiel einer der Elementarwerte vom Typ `character`, so ist der
resultierende Vektor vom Typ `character` und numerische oder logische Werte werden
in diesen umgewandelt.

\footnotesize
```{r}
x = c(1, "a", TRUE) 	        # Konkatenation verschiedener Datentypen 
typeof(x)                       # erzwungener Datentyp
x                               # character vector                                               
```
\normalsize

Ist dagegen zum Beispiel einer der Elementarwerte vom Typ `integer` und ein 
anderer vom Typ `logical`, so ist der resultierende Vektor vom Typ `integer` 
und die logischen Werte werden in ganze Zahlen umgewandelt.

\footnotesize
```{r, eval = T}
x = c(1L, TRUE, FALSE)  # Kombination  gemischter Datentypen (integer schlaegt logical)
typeof(x)			    # Erzeugter Vektor ist vom Typ integer
x
```
\normalsize

Da **R** diese Datentypangleichung implizit vornimmt, sollte man darauf achten
nur Werte gleichen Datentyps mit der Funktion `c()` zu konkatenieren. Um möglichst
flexibel zu sein, nimmt **R** auch noch subtilere Datenangleichungen vor. So ist
es zum Beispiel möglich, die Summe logischer Werte zu berechnen, wobei die logischen
Werte `TRUE` und `FALSE` implizit als die numerischen Werte `0` und `1` behandelt werden.

\footnotesize
```{r}
x = c(TRUE, FALSE, TRUE, TRUE)  # logical Vektor
s = sum(x)				        # Summation in integer gewandelter logical Elemente
s		
```
\normalsize

Explizite Datentypangleichung erlauben die Funktionen `as.logical()`, `as.integer()`, 
`as.double()` und `as.character()`. Wendet man diese auf einen Vektor an, so 
ist der resultierende Vektor vom gewünschten Typ.

\footnotesize
```{r}
x = c(0,1,1,0)			    # double Vektor
typeof(x)
x
y = as.logical(x)	        # ... umgewandelt in logical
typeof(y)
y
z = as.integer(x)            
typeof(z)
z
```
\normalsize


## Indizierung {#sec-indizierung}

In **R** und vielen anderen Programmiersprachen werden einzelne oder mehrere 
Vektoreinträge durch *Indizierung* adressiert. Indizierung wird dabei auch *indexing*, 
*subsetting* oder *slicing* genannt. In **R** werden zur Indizierung eckige Klammern 
der Form [$\,\,$] benutzt. **R** nutzt *one-based indexing*, das heißt, der Index des 
ersten Elements ist `1` (und nicht etwa `0` wie in Python).

Die Indizierung von Vektoreinträgen kann genutzt werden, um einen bestimmten 
Eintrag eines Vektors in eine andere Datenstruktur zu kopieren:

\footnotesize
```{r}
x		= c("a", "b", "c")		# character vector ["a", "b", "c"]
y 		= x[2]					# Kopie von "b" in y
y                               # Ausgabe
```
\normalsize

Ebenso kann die Indizierung von Vektoreinträgen genutzt werden, um einen 
bestimmten Eintrag des indizierten Vektors zu manipulieren: 

\footnotesize
```{r}
x		= c("a", "b", "c")		# character vector ["a", "b", "c"]
x[3]	= "d" 					# Aenderung von x zu x = ["a", "b", "d"]
x                               # Ausgabe
```
\normalsize

Prinzipiell gilt in **R**, dass die Indizierung

(1) mit einem Vektor positiver Zahlen die entsprechende Einträge, 
(2) mit einem Vektor negativer Zahlen die entsprechenden komplementären Einträge,
(3) mit einem logischen Vektor die Einträge mit dem logischen Wert `TRUE`, und
(4) mit einem `character` die entsprechend benannten Einträge addressiert. 

Wir wollen diese Prinzipien anhand folgender Beispiele verdeutlichen

\noindent (1) Indizierung mit einem Vektor positiver Zahlen

\footnotesize
```{r}
x = c(1,4,9,16,25)	    # [1,4,9,16,25] = [1^2, 2^2, 3^2, 4^2, 5^2]
y = x[1:3]			    # 1:3 erzeugt Vektor [1,2,3], x[1:3] = [1,4,9]
z = x[c(1,3,5)]		    # c(1,3,5) erzeugt Vektor [1,3,5], x[c(1,3,5)] = [1,9,25]
x
y
z
```
\normalsize

\noindent (2) Indizierung mit einem Vektor negativer Zahlen

\footnotesize
```{r, error = TRUE}
x = c(1,4,9,16,25)	    # [1,4,9,16,25] = [1^2, 2^2, 3^2, 4^2, 5^2]
y = x[c(-2,-4)]		    # Alle Komponenten ausser 2 und 4, x[c(-2,-4)] = [1,9,25]
x
y
z = x[c(-1,2)] 		    # Gemischte Indizierung nicht erlaubt (Fehlermeldung)
```
\normalsize

\noindent (3) Indizierung mit einem logischen Vektor

\footnotesize
```{r}
x = c(1,4,9,16,25)	    # [1,4,9,16,25] = [1^2, 2^2, 3^2, 4^2, 5^2]
y = x[c(T,T,F,F,T)]	    # TRUE Komponenten,  x[c(T,T,F,F,T)] = [1,4,25]
z = x[x > 5] 		    # x > 5 = [F,F,T,T,T], x[x > 5] = [9,16,25]
x 
y
z
```
\normalsize

\noindent (4) Indizierung mit einem `character` Vektor

\footnotesize
```{r}
x = c(1,4,9,16,25)	    # [1,4,9,16,25] = [1^2, 2^2, 3^2, 4^2, 5^2]
names(x) = c("a","b")	# Benennung der Komponenten als [a  b <NA> <NA> <NA>]
y = x["a"]				# x["a"] = 1
```
\normalsize

Es bleibt anzumerken, dass **R** eine hohe Flexibilität bei Indizierung aufweist, 
also oft keine Fehler ausgibt, obwohl eine Indizierung perse keinen Sinn ergibt. 
So verursachen zum Beispiel out-of-range Indizes, also Indizes, die die Anzahl der 
Einträge eines Vektors überschreiten, keine Fehler, sondern geben `NA` (not applicable) 
aus.

\footnotesize
```{r}
x = c(1,4,9,16,25)		# [1,4,9,16,25] = [1^2, 2^2, 3^2, 4^2, 5^2]
y = x[10]				# x[10] = NA (Not Applicable)
y
```
\normalsize

Weiterhin verursachen nichtganzzahlige Indizes keine Fehler, sondern werden 
auf die nächste ganze Zahl abgerundet.

\footnotesize
```{r}
y = x[4.9]				# x[4.9]  = x[4]  = 16
y
z = x[-4.9]				# x[-4.9] = x[-4] = [1,4,9,25]
z
```
\normalsize

Leere Indizes schließlich indizieren den gesamten Vektor.

\footnotesize
```{r}
y = x[]					# y = x
```
\normalsize

Die Flexibilität von **R** bei nicht sinnhafter Indizierung hat einerseits den
Vorteil, dass Programme seltener mit einem Fehler unterbrochen werden. Auf der 
anderen Seite hat sie den Nachteil, dass unbeabsichtigte Fehlindizierungen 
unbemerkt bleiben und Datenanalyseprogramme so zu nicht beabsichtigten Ergebnissen 
kommen können. Im Umgang mit der Indizierung in **R** ist also ein hohes Maß an 
Aufmerksamkeit und im Idealfall die Validierung von erstellten Datenanalyseprogramme 
anhand simulierter Daten mit bekannten Ergebnissen geboten. Ein ähnliches Maß an 
Vorsicht ist aufgrund von **R**'s *Recycling* Funktionsweise angezeigt, die wir 
im nächsten Abschnitt kennenlernen werden.

## Arithmetik numerischer Vektoren {#sec-arithmetik-numerischer-vektoren}

Mit **R** Vektoren kann man arithmetische Operationen ausführen, das heißt, man kann 
mit ihnen rechnen. Wir unterscheiden dabei *unitäre arithmetische Operationen*, 
also arithmetische Operationen, die auf einen Vektor angewendet werden, und 
*binäre arithmetische Operationen*, bei denen zwei Vektoren miteinander verknüpft 
werden. Allgemein gilt, dass arithmetische Vektoroperatoren in **R** elementweise 
ausgewertet werden, allerdings sind bei binären Operatoren einige Besonderheiten zu beachten. 

Betrachten wir zunächst einige unitäre arithmetische Operatoren und die Anwendung
von Funktionen auf einen Vektor. In folgendem Beispiel werden die unitären Operatoren
`-` und `^2`, sowie die Funktion `log()` auf einen Vektor `a` angewendet. Die 
Auswertung der Operatoren bzw. der Funktion geschieht dabei *elementweise*, das heißt, 
der Operator oder die Funktion werden auf jedes Element des Vektors unabhängig von 
seinen anderen Elementen angewendet.

\footnotesize
```{r}
a 	= seq(0,1,len=11)	# a = [ 0.0   ,  0.1   , ...,  0.9    , 1.0    ]
a
b 	= -a				# b = [-0.0   , -0.1   , ..., -0.9    ,-1.0    ]
b
v	= a^2			    # v = [ 0.0^2 ,  0.1^2 , ...,  0.9^2  , 1.0^2  ]
v
w 	= log(a)			# w = [ln(0.0), ln(0.1), ...,  ln(0.9), ln(1.0)]
w
```
\normalsize

Binäre arithmetische Operatoren, also die Verknüpfung von zwei Vektoren, geschieht
ebenfalls elementweise. Bei der Verknüpfung zweier Vektoren gleicher Länge werden 
dabei die Vektoreinträge mit den gleichen Indizes anhand des binären arithmetischen
Operators verknüpft. Als Resultat ergibt sich ein Vektor mit der gleichen Länge 
wie die beiden Ausgangsvektoren.

\footnotesize
```{r}
a = c(1,2,3)			# a = [1,2,3]
b = c(2,1,4)			# b = [2,1,4]
v = a + b				# v = [1,2,3] + [2,1,4] = [1+2,2+1,3+4] = [   3,  3,    7]
v
w = a - b 			    # w = [1,2,3] - [2,1,4] = [1-2,2-1,3-4] = [  -1,  1,   -1]
w
x = a * b 				# x = [1,2,3] * [2,1,4] = [1*2,2*1,3*4] = [   2,  2,   12]
x
y = a / b 				# y = [1,2,3] / [2,1,4] = [1/2,2/1,3/4] = [0.50,  2, 0.75]
y
```
\normalsize

Verknüpft man in **R** einen Vektor und einen *Skalar*, also einen Vektor der Länge 1,
so erweitert **R** den Skalar auf einen Vektor der gleichen Länge und führt die
elementweise Verknüpfung dieser Vektoren aus. Folgende Beispiele verdeutlichen dies.

\footnotesize
```{r}
a = c(1,2,3)			# a = [1,2,3]
b = 2					# b = [2]
v = a + b			    # v = [1,2,3] + [2,2,2] = [1+2,2+2,3+2] = [  3,  4,   5]
v
w = a - b 				# w = [1,2,3] - [2,2,2] = [1-2,2-2,3-2] = [ -1,  2,   1]
w
x = a * b 				# x = [1,2,3] * [2,2,2] = [1*2,2*2,3*2] = [  2,  4,   6]
x
y = a / b 				# y = [1,2,3] / [2,2,2] = [1/2,2/2,3/2] = [0.5,  1, 1.5]
y
```
\normalsize

Unter dem Begriff des *Recycling* erlaubt **R** neben der elementweisen Arithmetik
für Vektoren gleicher Länge bzw. für Skalare und Vektoren außerdem auch eine
Arithmetik mit Vektoren unterschiedlicher Länge. Dazu werden Elemente des kürzeren
von zwei Vektoren zum Aufstocken auf die Länge des längeren Vektors genutzt, also 
in diesem Sinn *recycled*. Wiederum führt diese Eigenschaft der Vektorarithmetik 
in **R** dazu, dass Programme seltener mit einem Fehler abbrechen und dass das
Recyling unter Umständen in informiert geschriebenem Code elegante Lösungen für 
Berechnungen anbieten kann. Allerdings hat es den klaren Nachteil, dass auch 
unbeabsichtigte Fehlallokationen von Vektoren, beispielsweise durch das Nichtvorhandensein
von Datenpunkten, unentdeckt bleiben können. Auch hier ist also bei der Erstellung
von Programmen eine hohe Aufmerksamkeit und insbesondere ausführliches Testen angezeigt.
Speziell kann man bei Recycling der Vektorarithmetik in **R** zwei Fälle unterscheiden:
Ist die Länge des längeren der beiden Vektoren ein ganzzahliges Vielfaches der
Länge des kürzeren Vektors, so wird der kürzere Vektor durch die entsprechend 
häufige Wiederholung seiner Elemente in ihrer originären Reihenfolge expandiert.
Folgendes Beispiel soll dies verdeutlichen.

\footnotesize
```{r}
x = 1:2					# x = [1,2], length(x) = 2
x
y = 3:6					# y = [3,4,5,6], length(y) = 4
y
v = x + y			    # v = [1,2,1,2] + [3,4,5,6] = [4,6,6,8]
v
```
\normalsize

In diesem Sinn ist dann die Arithmetik von Vektoren und Skalaren, also Vektoren
der Länge 1, in Spezialfall dieses Prinzips. Ist die Länge des längeren der beiden 
Vektoren kein ganzzahliges Vielfaches der Länge des kürzeren Vektors, so werden
Elemente des kürzeren Vektors in ihrer originären Reihenfolge so lange zum Auffüllen
des kürzeren Vektors genutzt, bis beide Vektoren die gleiche Länge haben. 
Folgendes Beispiel soll dies verdeutlichen.

\footnotesize
```{r, eval = F}
x = c(1,3,5)			# x = [1,3,5], length(x) = 3
x
y = c(2,4,6,8,10)		# y = [2,4,6,8,10], length(y) = 5
y
v = x + y				# v = [1,3,5,1,3] + [2,4,6,8,10] = [3,7,11,9,13]
v
```
\normalsize

## Attribute {#sec-attribute}

Attribute in **R** sind Metadaten von Objekten in Form von Schlüssel-Wert-Paaren.
Generell ruft die Funktion `attributes()` alle Attribute eines Objektes auf. 
Vektoren haben perse keine Attribute.

\footnotesize
```{r}
a = 1:3	            # ein numerischer Vektor
attributes(a)		# Aufrufen aller Attribute von 
```
\normalsize

Die Funktion `attr()` kann zum Aufrufen und Definieren von Attributen genutzt werden.
Folgender Code definiert für den Vektor `a` ein Attribut mit dem Schlüssel (Namen)
`"S"` und dem Wert `"W"`.

\footnotesize
```{r}
attr(a, "S") = "W"	# a bekommt Attribut mit Schluessel S und Wert W
attr(a, "S")		# Das Attribut mit Schluessel S hat den Wert W
```
\normalsize

Allerdings werden Attribute werden bei Operationen oft entfernt.

\footnotesize
```{r}
b = a[1]			# Kopie des ersten Elements von a in Vektor b
attributes(b)		# Aufrufen aller Attribute von b
```
\normalsize

Die Spezifikation des Attributs `names` gibt den Elementen eines Vektors Namen, 
die zur Indizierung genutzt werden können und die bei Operationen nicht entfernt 
werden.   

\footnotesize
```{r}
v = c(x=1,y=2,z=3)      # Elementnamengeneration bei Vektorerzeugung
v                       # Vektorausgabe
```
\normalsize

Die Indizierung mithilfe von Namen hat folgende Form:

\footnotesize
```{r, eval = T}
v["y"]                  # Indizierung per Namen
```
\normalsize

Im Nachgang der Definition eines Vektors kann die Funktion `names()` genutzt werden,
um für die Vektoreinträge Namen zu definieren und diese nachzuschlagen.

\footnotesize
```{r, eval = T}
y = 4:6                       # Erzeugung eines Vektors
names(y) = c("a","b","c")     # Definition von Namen
names(y)                      # Elementnamenaufruf
```
\normalsize

Benannte Vektoreinträge können hilfreich sein, wenn der Vektor eine Sinneinheit 
bildet und zum Beispiel Eigenschaften einer Versuchsperson wie Alter, Größe und 
Gewicht repräsentiert.

\footnotesize
```{r, eval = T}
p = c(age    = 31,         # Alter (Jahre) 
      height = 198,        # Groesse (cm) 
      weight = 75)         # Gewicht (kg) 
p                          # Vektorausgabe
```
\normalsize

Allerdings ist die Arbeit mit benannten Vektoreinträgen eher selten. Das Prinzip,
Einträge einer Datenstruktur anstelle eines numerischen Indizes mit einer sinntragenden
Bezeichnung zu versehen, ist in **R** allerdings nichtsdestotrotz übliche Praxis, 
wie wir im Umgang mit der zentralen Datenstruktur der Dataframes 
in @sec-listen-dataframes-und-tibbles sehen werden.