
# Matrizen und Arrays {#sec-matrizen-und-arrays}

**R** Matrizen und Arrays können als höherdimensionale Generalisierungen von **R**
Vektoren verstanden werden. Wie bei den Vektoren ist es wichtig, Matrizen in der
Programmierung von ihren gleichnamigen mathematischen Objekten abzugrenzen. So können
Matrizen in der Programmierung einfach der tabellarischen Speicherung numerischer
Daten dienen, ohne dass dabei das primäre Ziel die Anwendung der mathematischen
Matrizenrechnung sein muss. Andersherum bilden die elementweisen arithmetischen
Operationen mit Matrizen in der Programmierung in der Mathematik eher sehr spezielle
mathematische Operationen wie das Hadamard-Produkt ab. In diesem Abschnitt wollen
wir Matrizen und Arrays primär als Datencontainer in der imperativen Programmierung
mit **R** untersuchen. Eine Einführung in die Matrizenrechnung mit den gleichen
Datenstrukturen gibt @sec-matrizen.

## Matrizen {#sec-r-matrizen}

Abstrakt gesprochen sind **R** Matrizen zweidimensionale, rechteckige Datenstrukturen der Form
\begin{equation}
M = \begin{pmatrix}
m_{11}     & m_{12}   & \cdots   & m_{1n_c} \\
m_{21}     & m_{22}   & \cdots  & m_{2n_c} \\
\vdots    & \vdots   & \ddots  & \vdots   \\
m_{n_r1}   & m_{n_r2}   & \cdots  & {m_{n_rn_c}} \\
\end{pmatrix}
\end{equation}
Die Elemente $m_{ij}, i = 1,...,n_r, j = 1,...,n_c$ der Matrix sind dabei
notwendigerweise vom gleichen Datentyp. In obigem Schema bezeichnet $n_r$
die Anzahl der Zeilen (rows) und $n_c$ die Anzahl der Spalten (columns) der Matrix $M$.
Jedes Element einer Matrix hat damit einen Zeilenindex $i$ und einen Spaltenindex $j$.
Intuitiv sind **R** Matrizen also numerisch indizierte Tabellen. Formal sind Matrizen
in **R** zweidimensional interpretierte atomare Vektoren.

### Erzeugung {#sec-matrizen-erzeugung}

Zur Erzeugung einer Matrix wird die **R** Funktion `matrix()` genutzt, die
Matrizen mit den Elementen eines Vektors befüllt. Die allgemeine Syntax dieser
Funktion ist `M = matrix(v, nrow, ncol, byrow)`, wobei

* `v` einen Vektor der Länge `nrow`$\cdot$ `ncol`,
* `nrow` die gewünschte Zeilenanzahl von `M`,
* `ncol` die gewünschte Spaltenanzahl von `M`,
* die logische Variable `byrow` die Befüllungsordnung von `M`

bezeichnen. Da sich bei gegebener Länge von `v` und gegebener Zeilen- oder Spaltenanzahl
die entsprechende Spalten- oder Zeilenanzahl der Matrix ergibt, ist es lediglich nötig,
entweder `nrow` oder `ncol` zu spezifizieren, wie folgende Beispiele zeigen.

\footnotesize
```{r}
matrix(c(1:12), nrow = 3)                # 3 x 4 Matrix der Zahlen 1,...,12, byrow = FALSE
matrix(c(1:12), ncol = 4)                # 3 x 4 Matrix der Zahlen 1,...,12, byrow = FALSE
matrix(c(1:12), nrow = 3, byrow = TRUE)  # 3 x 4 Matrix der Zahlen 1,...,12, byrow = TRUE
```
\normalsize

Bestehende Matrizen gleicher Zeilenanzahl können mit der Funktion `cbind()`
spaltenweise konkateniert werden.

\footnotesize
```{r}
A = matrix(c(1:4) , nrow = 2)  # 2 x 2 Matrix der Zahlen 1,...,4
A
B = matrix(c(5:10), nrow = 2)  # 2 x 3 Matrix der Zahlen 5,...,10
B
C = cbind(A,B)                 # spaltenweise Konkatenierung von A und B
C
```
\normalsize

Äquivalent können bestehende Matrizen gleicher Spaltenanzahl mit der Funktion
`rbind()` zeilenweise konkateniert werden.

\footnotesize
```{r}
A = matrix(c(1:6) , nrow = 2, byrow = TRUE)  # 2 x 3 Matrix der Zahlen 1,...,6
print(A)
B = matrix(c(7:9), nrow = 1)                 # 1 x 3 Matrix der Zahlen 7,...,9
print(B)
C = rbind(A,B)                               # zeilenweise Konkatenierung von A und B
print(C)
```
\normalsize

### Charakterisierung {#sec-matrizen-charakterisierung}

Mit der vertrauten Funktion `typeof()` kann der elementare Datentyp einer Matrix
ausgegeben werden:

\footnotesize
```{r}
typeof(matrix(c(1,0,0,1)    , nrow = 2))  # 2 x 2 double    Matrix
typeof(matrix(c(1L,0L,0L,1L), nrow = 2))  # 2 x 2 integer   Matrix
typeof(matrix(c(T,T,F,F)    , nrow = 2))  # 2 x 2 logical   Matrix
typeof(matrix(c("a","b","c"), nrow = 1))  # 1 x 3 character Matrix
```
\normalsize

Die Zeilen- bzw. Spaltenanzahl einer Matrix können mit den Funktionen `nrow()`
(number of rows) und `ncol()` (number of columns) ausgegeben werden.

\footnotesize
```{r}
C = matrix(1:12, nrow = 3)  # 3 x 4 Matrix
nrow(C)                     # Anzahl Zeilen
ncol(C)                     # Anzahl Spalten
```
\normalsize

### Indizierung {#sec-matrizen-indizierung}

Generell gilt, dass Matrixelemente mit einem Zeilenindex und einem Spaltenindex
indiziert werden. Der erste zweier Matrixindizes indiziert dabei immer die Zeile,
der zweite immer die Spalte. Die übrigen Prinzipien der Indizierung von Matrizen
entsprechen im Wesentlichen den Prinzipien der Indizierung von Vektoren. Eine
Besonderheit ist, dass ein fehlender Zeilen- oder Spaltenindex alle Elemente der
entsprechenden Dimension indiziert.

\footnotesize
```{r}
A = matrix(c(2:7)^2, nrow = 2)  # 2 x 3 Matrix der Zahlen 2^2,...,7^2
A
A[1,3]                          # Element in 1. Zeile, 3. Spalte von A [36]
A[2,2]                          # Element in 2. Zeile, 2. Spalte von A [25]
A[2,]                           # Alle Elemente der 2. Zeile [9,25,49]
A[,3]                           # Alle Elemente der 3. Spalte [36,49]
A[1:2,1:2]                      # Submatrix der ersten zwei Zeilen und Spalten
A[A>10]                         # Elemente von A groesser 10 [16,25,36,49]
A[1,c(F,F,T)]                   # Element in 1. Zeile, 3. Spalte von A [36]
```
\normalsize


### Arithmetik {#sec-matrizen-arithmetik}

Wendet man unitäre arithmetische Operatoren und Funktionen auf Matrizen an, so
werden diese wie bei den Vektoren elementweise ausgewertet.

\footnotesize
```{r}
A = matrix(c(1:4), nrow = 2)  # 2 x 2 Matrix der Zahlen 1,2,3,4
A
B = A^2                       # B[i,j]  = A[i,j]^2,  1 <= i,j <= 2
B
C = sqrt(B)                   # C[i,j]  = sqrt(A[i,j]^2),  1 <= i,j <= 2
C
D = exp(A)                    # D[i,j] = exp(A[i,j]),  1 <= i,j <= 2
D
```
\normalsize

Wie Vektoren können auch Matrizen mit identischen Zeilen- und Spaltenanzahlen
mit den binären arithmetischen Operatoren `+`, `-`, `*` und `/` elementweise
verknüpft werden. Folgende Beispiele verdeutlichen dies:

\footnotesize
```{r}
A = matrix(c(1:4), nrow = 2)  # 2 x 2 Matrix der Zahlen 1,2,3,4
A
B = matrix(c(5:8), nrow = 2)  # 2 x 2 Matrix der Zahlen 5,6,7,8
B
C = A + B                     # C[i,j] = A[i,j] + B[i,j], 1 <= i,j <= 2
C
D = A * B                     # D[i,j] = A[i,j] * B[i,j], 1 <= i,j <= 2
D
```
\normalsize

Darüber hinaus kann mit **R** Matrizen im Sinne der Matrizenrechnung der linearen Algebra
gerechnet werden. Wir zeigen hier nur einige wenige Beispiele, eine ausführliche
Darstellung der mathematischen Prinzipien und ihrer **R**-Implementierung findet sich
in @sec-matrizen.

\footnotesize
```{r}
C = A %*% B       # 2 x 2 Matrixprodukt
C
A_T = t(A)        # Transposition von A
A_T
A_inv = solve(A)  # Inverse von A
A_inv
A_det = det(A)    # Determinante von A
A_det
```
\normalsize

### Attribute {#sec-matrizen-attribute}

Formal sind Matrizen atomare Vektoren mit einem `dim`-Attribut.
```{r}
A = matrix(1:12, nrow = 4 )  #  4 x 3 Matrix
attributes(A)                # Aufrufen der Attribute von A
```

Wie bei den Vektoren kann man auch den Matrizenelementen Namen geben, allerdings
ist dies auch bei Matrizen eher ungewöhnlich. Speziell definieren die Funktionen
`rownames()` und `colnames()` das Matrixattribut `dimnames`.

\footnotesize
```{r}
rownames(A) = c("P1","P2","P3","P4")  # Benennung der Zeilen von A
colnames(A) = c("Age", "Hgt", "Wgt")  # Benennung der Spalten von A
A                                     # A mit Attribut dimnames
attr(A, "dimnames")                   # Aufrufen des Attributs dimnames
```
\normalsize


## Arrays {#sec-arrays}

**R** Arrays sind $d$-dimensionale, hyperrechteckige Datenstrukturen. Intuitiv
können Arrays als die Generalisierung von Matrizen auf mehr als zwei Dimensionen
verstanden werden. Für $d = 1$ entspricht ein Array einem Vektor, für $d = 2$ entspricht
ein Array einer Matrix. Wie bei Vektoren und Matrizen müssen die Elemente eines
Arrays vom gleichen Datentyp sein. Arrays sind dadurch charakterisiert, wie viele
Elemente $d_i, i = 1,...,d$ die $i$-te Dimension repräsentieren kann. Jedes
Element eines Arrays wird dabei durch einen $d$-dimensionalen Index $i_1,i_2,...,i_d$ indiziert.

### Erzeugung {#sec-arrays-erzeugung}

In Analogie zur Funktion `matrix()` wird die Funktion `array()` genutzt, um ein
Array mit Vektorelementen zu befüllen. Die allgemeine Syntax dieser Funktion ist
`A = array(v, dim)`, wobei `v` ein Vektor von Arraydaten und `dim` ein Vektor
ganzzahliger Werte ist, der die maximalen Indizes in jeder der `length(dim)`
Dimensionen des Arrays repräsentiert. So erzeugt beispielsweise folgender Befehl
ein $2 \times 2 \times 3$ Array.

\footnotesize
```{r}
A = array(1:12, dim = c(2,2,3))  # 2 x 2 x 3 Array der Zahlen 1,...,12
A
```
\normalsize

Dreidimensionale Arrays kann man sich intuitiv als im Raum hintereinander
aufgestellte Matrizen vorstellen. Die dritte Dimension repräsentiert dann dabei
die "Seiten" des Arrays. Allerdings ist es im Umgang mit höherdimensionalen Arrays
sinnvoll, zu versuchen, sich von räumlichen Vorstellungen von Arrays zu lösen
und Arrays stattdessen als Datencontainer zu verstehen, deren Elemente eindeutig
durch ihre Indizes adressiert werden können.

### Charakterisierung {#sec-arrays-charakterisierung}

Die `length()` Funktion gibt die Anzahl der Elemente eines Arrays aus.

\footnotesize
```{r}
A = array(1:12, dim = c(2,2,3))  # 2 x 2 x 3 Array der Zahlen 1,...,12
length(A)                        # Die Anzahl der Elemente des Arrays
```
\normalsize

Die Funktion `typeof()` gibt den elementaren Datentyp eines Arrays aus:

\footnotesize
```{r}
typeof(A)  # Der Typ des Arrays
```
\normalsize

Die Funktion `dim()` gibt die Dimensionen eines Arrays aus:

\footnotesize
```{r}
dim(A)  # Dimension des Arrays
```
\normalsize

### Indizierung {#sec-arrays-indizierung}

Die Indizierung von Arrays erfolgt analog zu Vektor- und Matrixindizierung, mit dem
Unterschied, dass zur Indizierung eines Arrayelements drei oder mehr Indizes
benötigt werden.

\footnotesize
```{r}
A        = array(1:12, dim = c(2,2,3))  # 2 x 2 x 3 Array der Zahlen 1,...,12
a_223     = A[2,2,3]                    # Arrayelement mit Indexadresse [2,2,3] (12)
```
\normalsize

### Arithmetik {#sec-arrays-arithmetik}

Wie bei Vektoren und Matrizen werden unitäre arithmetische Operatoren bei Arrays
elementweise ausgewertet. Ebenso analog werden binäre arithmetische Operatoren
bei Arrays identischer Dimensionalität elementweise ausgewertet.

\footnotesize
```{r}
A     = array(1:4, dim = c(1,2,2))  # 1 x 2 x 2 Array der Zahlen 1,...,4
A
B     = array(5:8, dim = c(1,2,2))  # 1 x 2 x 2 Array der Zahlen 5,...,8
B
C     = A^2                         # elementweise Potenzierung
C
D         = A + B                   # elementweise Addition
D
```
\normalsize


### Attribute {#sec-arrays-attribute}

Formal sind Arrays atomare Vektoren mit einem `dim`-Attribut.

\footnotesize
```{r}
A = array(1:12, dim = c(2,2,3))  # 2 x 2 x 3 Array der Zahlen 1,...,12
attributes(A)                    # Aufrufen der Attribute von A
```
\normalsize

Wie bei den Matrizen kann die Funktion `dimnames()` zur Benennung der
Arraydimensionen benutzt werden, aber auch hier ist die Benennung von Arraydimensionen
eher ungewöhnlich.
