# Listen, Dataframes und Tibbles {#sec-listen-dataframes-und-tibbles}
## Listen {#sec-listen}

**R** Listen sind geordnete Folgen von **R** Objekten. Listen werden als rekursiver
Datentyp bezeichnet, da sie Objektve verschiedener Datentypen, insbesondere auch
wiederum Listen bündeln können. Obwohl sich die intuitive Sichtweise, dass Listen
Objekte "enthalten" anbietet, "enthalten" Listen defacto keine Objekte, sondern 
lediglich die Referenzen zu den entsprechenden Objekten im Arbeitsspeicher 
(@fig-listen-repraesentation). Listen sind ein wesentlicher Baustein von **R** 
Dataframes.

![Listenrepräsentation. Eine Liste in **R** ist eine indizierbare Folge von 
Referenzen zu **R** Objekten im Arbeitsspeicher.](./_figures/206-listen-repraesentation){#fig-listen-repraesentation fig-align="center" width=30%}


### Erzeugung {-}

Listen können durch die direkte Konkatenation der Listenelemente mithilfe der
Funktion `list()` erzeugt werden.

\footnotesize
```{r}
# Erzeugung einer Liste mit einem Vektor-, Matrix-, und Funktionselement
L = list(c(1,4,5), matrix(1:8, nrow = 2), exp) 									
print(L)
```
\normalsize

Insbesondere können auch Listen selbst Elemente von Listen sein, was ihre 
Bezeichnung als *rekursiver* Datentyp motiviert.

\footnotesize
```{r, eval = F}
L = list(list(1))						# Liste mit Element 1 in einer Liste
print(L)								# Ausgabe
```
\normalsize

Die von den **R** Vektoren vertraute Funktion `c()` kann auch zum Konkatenieren
von mehreren Listen genutzt werden.

\footnotesize
```{r, eval = F}
L = c(list(pi), list("a"))				# Konkatenation zweier Listen
print(L)								# Ausgabe
```
\normalsize

### Charakterisierung {-}

Der Datentyp von Listen ist `list`:

\footnotesize
```{r}
L = list(1:2, "a", log)					# Erzeugung einer Liste
typeof(L)								# Typenbestimmung
```
\normalsize 

`length()` gibt die Anzahl der Listenelemente auf dem obersten Listenlevel aus,
die Elementinhalte werden also ingoriert:

\footnotesize
```{r}
L = list(1:2, list("a", pi), exp)		# Liste mit drei Toplevelelementen
length(L)								# length() ignoriert Elementinhalte 
```
\normalsize 

Die Dimension, Zeilen- und Spaltenanzahlen von Listen sind `NULL`:

\footnotesize
```{r}
L = list(1:2, "a", sin)					# eine Liste
dim(L)							    	# Die Dimension von Listen ist NULL
nrow(L)							    	# Die Zeilenanzahl von Listen ist NULL
ncol(L)									# Die Spaltenanzahl von Listen ist NULL
```
\normalsize 

### Indizierung {-}

Bei der Indizierung von Listen ist zu beachten, dass Listen auf zwei unterschiedliche
Arten indiziert werden können. Einfache eckige Klammern `[ ]` indizieren Listenelemente 
als Listen:

\footnotesize
```{r}
L  = list(1:3, "a", exp)				# eine Liste
l1 = L[1]								# Indizierung eines Listenelements
print(l1)								# Ausgabe					
typeof(l1)								# Typbestimmung von l1
```
\normalsize 

Doppelte eckige Klammern `[[ ]]` indizieren den Inhalt von Listenelementen:

\footnotesize
```{r, eval = F}
L  = list(1:3, "a", exp)				# eine Liste
i2 = L[[2]]								# Indizierung des Listenelementinhalts
print(i2)								# Ausgabe des Inhalts von Listenelement L[2]
typeof(i2)						    	# Typbestimmung von i2
```
\normalsize 

Auch beim Ersetzen von Listeninhalten sind diese Konventionen zu beachten. 
So ist es zum Beispiel nicht möglich durch den Ausdruck `L[1] = c(1,2,3)` das
erste Listenelement zu ändern, da der Vektor `c(1,2,3)` keine Liste ist: 

\footnotesize
```{r, error = F}
L  		= list(1:3, "a", exp)			# eine Liste
L[1]	= 4:6							# keine Typkonversion, Fehlermeldung
L[1]	= list(4:6)				    	# Ersetzung des 1. Listenelementes
L[[3]]	= "c"							# Ersetzung des 3. Listenelementinhaltes
```
\normalsize 


### Indizierung {-}

Die Prinzipien der Listenindizierung sind analog zu denen der Vektorindizierung.
Vektoren positiver Zahlen adressieren die entsprechenden Elemente:

\footnotesize
```{r}
L = list(1:3, "a", pi)					# eine Liste
l = L[c(1,3)] 					    	# 1. und 3. Listenelement
l
```
\normalsize

Vektoren negativer Zahlen adressieren die zu ihren Werten komplementären Elemente:

\footnotesize
```{r}
L = list(1:3, "a", pi)					# eine Liste
l = L[-c(1,3)] 							# 2. Listenelement
l
```
\normalsize

Logische Vektoren adressieren Elemente mit Index `TRUE`:

\footnotesize
```{r}
L = list(1:3, "a", pi)					# eine Liste
l = L[c(T,T,F)]							# 1. und 2. Listenelement
l
```
\normalsize


Zur nicht-numerischen Addressierung können auch Listenelementen können Namen 
gegeben werden. Dies ist nach der Erzeugung einer Liste mithilfe der `names()`
Funktion möglich:

\footnotesize
```{r}
K 		 = list(1:2, TRUE)							# eine unbenannte Liste
names(K) = c("Frodo", "Sam")						# Namensgebung mit names()
K													# Ausgabe
```
\normalsize

Ebenso ist es möglich, die Namen der Listenelemente direkt bei Erzeugung der Liste
durch Zuweisung zu vergeben: 

\footnotesize
```{r, eval = F}
L = list(frodo  = 1:3, sam  = "a", eowyn  = "b")	# Listenerzeugung mit Namenvergabe
```
\normalsize

Sowohl Listenelemente als auch Listenelementinhalte können dann mit ihren Namen
addressiert werden:

\footnotesize
```{r}
L = list(frodo  = 1:3, sam  = "a", eowyn  = "b")	# Listenerzeugung mit Namenvergabe
L["frodo"]											# Listenelementausgabe
typeof(L["frodo"])									# Listenelementtyp			
L[["frodo"]]										# Listenelementinhaltausgabe
typeof(L[["sam"]])									# Listenelementinhaltstyp
```
\normalsize

Insbesondere können Listenelementinhalte auch mit dem `$` Operator und ihrem Namen 
indiziert werden. Dies stellt im Rahmen der Dataframes die gebräuchlichste Art 
der Listenindizierung dar:

\footnotesize
```{r}
L = list(frodo  = 1:3, sam  = "a", eowyn  = "b")	# Listenerzeugung mit Namenvergabe
L$frodo												# Listenelementinhaltsausgabe
typeof(L$frodo)										# Listenelementinhaltstyp
L$sam                                             	# Listenelementinhaltsausgabe
typeof(L$sam)                                     	# Listenelementinhaltstyp
L$eowyn                                             # Listenelementinhaltsausgabe
typeof(L$eowyn)                                     # Listenelementinhaltstyp
```
\normalsize

### Arithmetik {-}

Eine allgemeine Listenarithmetik ist nicht definiert, da Listenelementinhalte ja 
unterschiedlichen Datentyps sein können, für die unitäre oder binäre Operationen 
nicht definiert sind:

\footnotesize
```{r, error = TRUE}
L1 = list(1:3, "a" )		# eine Liste
L2 = list(T, exp )		    # eine Liste
L1+L2						# Versuch der Listenaddition
```
\normalsize

Sind Inhalte von Listenelementen allerdings von einem gemeinsamen Datentyp, für
den bestimmte binäre Operationen definiert sind, so können sie auch z.B. arithmetisch 
verknüpft werden:

\footnotesize
```{r}
L1 = list(1:3, pi )	   		# eine Liste
L2 = list(4:6, exp )	    # eine Liste
L1[[1]] + L2[[1]]			# Addition  der 1. Listenelementinhalte,  [1+4, 2+5,3+6]
L2[[2]](1)					# Anwendung des 2. Listenelementinhalts, exp(1)
```
\normalsize

### Copy-on-modify {-}

Wie bei Vektoren gilt bei Listen das *copy-on-modify* Prinzip. Speziell gilt
bei Listen, dass sogenannte *shallow copies* bei Modifikation einer Liste erzeugt
werdem. Dabei wird nur das Listenobjekt selbst kopiert und erhält eine neue Addresse
im Arbeitsspeicher, nicht aber die durch die Liste gebundenen Objekte, die an den 
gleichen Addressen im Arbeitsspeicher verbleiben. `lobstr::ref()` erlaubt es, 
dieses Verhalten nachzuvollziehen.

\footnotesize
```{r}
L1 = list(1,2,3)			# Erzeugen einer Liste als Objekt  
lobstr::ref(L1)				# Ausgabe der Referenzen
L2 = L1						# L1 und L2 referenzieren dasselbe Objekt  
lobstr::ref(L2)	            # Ausgabe der Referenzen
L2[[3]] = 4					# Copy-on-Modify mit shallow Objekt Kopie
lobstr::ref(L2)				# Ausgabe der Referenzen
```
\normalsize

Offenbar ändert die Zuweisung `L2 = L1` zunächst nichts an den Arbeitsspeicheraddressen,
auf die `L1` und `L2` sowie ihre Elemente verweisen. Die Modifikation des Inhalts
des dritten Listenelements von `L2` durch `L2[[3]] = 4` allerdings ändert dann die
Addresse des Listenobjekts im Arbeitsspeicher, da eine Kopie des Listenobjekts erzeugt
wird. Gleichzeitig ändern sich gemäß dem shallow copy-Prinzips die Addressen der 
ersten beiden Inhalte von `L2` aber nicht. @fig-list-copy-on-modify visualisiert
diese Prinzipien an einem Beispiel.


![Effekte der Zuweisung `L2 = L1` für eine Liste `L1` sowie der Modifikation eines
Elements von `L2`.](./_figures/206-list-copy-on-modify){#fig-list-copy-on-modify fig-align="center" width=100%}

## Dataframes {#sec-dataframes}

**R** Dataframes sind die zentrale Datenstruktur in **R**. Dataframes stellt man sich
am besten als Tabelle vor, deren Spalten Namen haben. Technisch ist ein Dataframe 
eine Liste, deren Elemente Vektoren gleicher Länge sind. Die Listenelemente entsprechen 
dabei den Spalten einer Tabelle und die Vektorelemente an gleicher 
Position entsprechen den Zeilen einer Tabelle.


![Dataframerepräsentation. Ein **R** Dataframe ist einer **R** Liste deren Elemente
**R** Vektoren gleicher Länge sind.](./_figures/206-dataframe-repraesentation){#fig-dataframe-repraesentation fig-align="center" width=50%}


### Erzeugung {-}

Dataframes werden mit der Funktion `data.frame()` erzeugt. Dabei werden als 
Argument der Funktion die Spaltennamen und ihre vektorwertigen Inhalte festegelegt:

\footnotesize
```{r}
D = data.frame(x = letters[1:4],	# 1. Spalte mit Name x
			   y = 1:4, 			# 2. Spalte mit Name y
			   z = c(T,T,F,T))		# 3. Spalte mit Name z
print(D)							# Ausgabe des Dataframes als Tabelle	
```
\normalsize

Die Spalten des Dataframes müssen die gleiche Länge haben, ansonsten ist ein
Dataframe nicht definiert:

\footnotesize
```{r, error = TRUE}
D = data.frame(x = letters[1:4], 	# 1. Spalte mit Name x
			   y = 1:4, 			# 2. Spalte mit Name y
			   z = c(T,T,F))		# 3. Spalte mit Name z
```
\normalsize

Die Spalten eines Dataframes können offenbar unterschiedlichen Datentyps sein, dies
ist natürlich mit dem Charakter von **R** Listen kongruent.

### Charakterisierung {-}

Mit den Funktionen `names()` und `colnames()` können die Namen der Spalten eines
Dataframes ausgegeben werden, mit der Funktion `rownames()` seine Zeilennamen.
Per Default sind die Zeilennamen eines Dataframes die ganzen Zahlen 1,2,...,n:

\footnotesize
```{r}
D = data.frame(age    = c(30,35,40,45), 	# 1. Spalte
			   height = c(178,189,165,171),	# 2. Spalte
			   weight = c(67, 76, 81, 92))	# 3. Spalte
names(D)									# names gibt die Spaltennamen aus
colnames(D)									# colnames entspricht names
rownames(D)                                 # default rownames sind 1,2,...										
```
\normalsize

Des Weiteren ist ein Dataframe durch die Anzahl seiner Zeilen und Spalten charkterisiert.
Diese können mit den Funktionen `nrow()` bzw. `ncol()` ausgegeben werden. Die Funktion
`length()` gibt für Dataframes wie für Listen die Anzahl der Listeneinträge, bei
Dataframes also entsprechend die Spaltenanzahl, aus.

\footnotesize
```{r}
nrow(D)										# Zeilenanzahl
ncol(D)									    # Spaltenanzahl
length(D)									# Länge ist die Spaltenanzahl
```
\normalsize

Eine hilfreiche Funktion zur Charaktersierung eines Dataframes ist die Funktion 
`str()`, die in kompakter Form wesentliche Aspekte eines Dataframes anzeigt. 
`str()` steht dabei für *structure* und bezeichnet die Spalten des Dataframes
als *variables* und Zeileneinträge als *observations*:

\footnotesize
```{r}
str(D)
```
\normalsize

### Attribute {-}

Technisch sind Dataframes Listen mit Attributen für (column) `names` und `row.names`.
Dataframes sind von der`class` "data.frame":

\footnotesize
```{r}
typeof(D)
attributes(D)
```
\normalsize

### Indizierung {-}

DataFrames kann man sowohl wie Matrizen als auch wie Listen indizieren. Die Prinzipien 
der Indizierung entsprechen dabei denen von Vektoren. Folgendes Beispiel zeigt zunächst, 
wie ein Dataframe im Sinne einer Liste mit einfachen Klammern indiziert wird. Das 
entsprechende Listenelement ist bei Dataframes dann selbst ein Dataframe:

\footnotesize
```{r}
D = data.frame(x = letters[1:4],	# 1. Spalte mit Name x
			   y = 1:4, 			# 2. Spalte mit Name y
			   z = c(T,T,F,T))		# 3. Spalte mit Name z
class(D)                            # D ist ein Dataframe
v = D[1]							# 1. Listenelement als Dataframe
v
class(v)							# v ist ein Dataframe
```
\normalsize

Des Weiteren können Dataframes wie Listen mit doppelten Klammern indiziert werden.
Dadurch werden entsprechend die Inhalte eines Listenelements addressiert:

\footnotesize
```{r}
w = D[[1]]			                # Inhalt des 1. Listenelements										
w
class(w)							# w ist ein character vector
```
\normalsize

Die typische Indizierung eines Dataframes erfolgt mit der von den Listen bekannten
`$` Indizierung, die den Inhalt der entsprechenden Dataframe Spalte addressiert: 

\footnotesize
```{r}
y = D$y								# $ zur Indizierung der y Spalte
y
class(y)							# v ist ein Vektor vom Typ "integer" (!)
```
\normalsize


Ist man an speziellen Inhalten des Dataframes in spezifischen Zeilen und Spalten
interessiert, so bieten sich die Prinzipien der Matrixindizierung an, wie folgendes
Beispiel zeigt: 

\footnotesize
```{r}
D[2:3,-2]	    					# 1. Index fuer Zeilen, 2. Index fuer Spalten
D[c(T,F,T,F),] 		                # 1. Index fuer Zeilen, 2. Index fuer Spalten
D[,c("x", "z")]						# 1. Index fuer Zeilen, 2. Index fuer Spalten
```
\normalsize

### Copy-on-modify {-}

Zur optimalen Nutzung des Arbeitsspeichers gelten die Copy-on-Modify Prinzipien 
für Listen auch für Dataframes. Weiterhin gelten dabei, dass die Modifikation 
einer Spalte zur Kopie der entsprechenden Spalte führt, wohingegen die Modifikation 
einer Zeile in der Kopie des gesamten Dataframes resultiert. 

![Effekte von Spalten und Zeilen Modifikationen bei Dataframes. Die Modifikation einer
Spalte führt zur Kopie der entsprechenden Spalte, die Modifikation einer Zeile zur Kopie
des gesamten Dataframes.](./_figures/206-dataframe-copy-on-modify){#fig-dataframe-copy-on-modify fig-align="center" width=100%}


## Tibbles {#sec-tibbles}

In Ergänzung zu den **R** Dataframes haben in den letzten zehn Jahren die 
*Tibbles* (diminutiv für *tables*) als Teil des `tidyverse` Pakets Verbreitung gefunden. 
Tibbles sind eine modernere, technisch verbesserte Form von DataFrames und zeigen, 
wie **R** für datenwissenschaftliche Aufgaben über die Anwendung von klassischen 
lineare Modelle hinaus erweitert wurde. Zur Nutzung von Tibbles muss
das `tidyverse` Paket installiert und der Tibble Code geladen sein: 

\footnotesize
```{r, eval = F}
install.packages("tidyverse")				# einmaliger Paket Download und Installation
library(tibble)								# sessionspezifisches Laden des tibble Codes
```
\normalsize

Im Großen und Ganzen enstprechen Tibbles den Dataframes. Wie bei Dataframes handelt 
es sich bei Tibbles um Listen von Vektorreferenzen, wobei auch hier die Vektoren 
die gleiche Länge haben und die benannten Spalten einer Tabelle darstellen. 
Tibbles können mit der Funktion `tibble()` erzeugt werden. Die Anzeige im **R** 
Terminal ist im Vergleich zu Dataframes optimiert, wie folgendes Beispiel zeigt: 

\footnotesize
```{r}
library(tibble)																# Paket
T = tibble(x = c("a", "c", "d"),  y = c(1,2,3), z = c(TRUE,FALSE,FALSE))	# Erzeugung
print(T)																	# Ausgabe
attributes(T)																# Attribute
```
\normalsize

### Tibbles vs. Dataframes

Tibbles wurden 2016 im Rahmen des `tidyverse` Pakets eingeführt, 
um wahrgenommene Schwächen der **R** Dataframes auszugleichen. Dazu gehörte unter anderem, dass 
die Funktion `data.frame()` character Vektoren automatisiert in den **R** Datentyp
`factor` umwandelte. Dies ist seit einer **R** Revision von 2019 allerdings nicht
mehr der Fall, wie folgendes Beispiel zeigt:

\footnotesize
```{r}
D = data.frame(x = 1:3, y = c("a", "b", "c"))			# character vector y 
str(D)													# ... bleibt character vector
```
\normalsize

Per Default wandelt `data.frame()` weiterhin nicht legale Spaltennamen wie eine
Zahl (`1`) in legale Spaltennamen (`X1`) um. Möchte man dies nicht, so kann man
dieses Verhalten allerdings durch Setzen des Arguments `check.names` abstellen

\footnotesize
```{r}
names(data.frame(`1` = 1))						# Umwandlung von nicht legalen Variablennamen
names(data.frame(`1` = 1, check.names = FALSE))	# Abstellen des Defaultsverhaltens
```
\normalsize

Wie in @sec-vektoren gesehen, hat **R** die Tendenz, bei von ihrer Länge unpassenden
Datentypen selbst Daten durch Recycling zu erzeugen, was leicht zu Fehlern führen kann.
So recyclet die Funktion `data.frame()` bei der Erzeugung eines Dataframes zum 
Beispiel Vektoren, wenn einer davon ein ganzzahliges Vielfaches des anderen ist:  

\footnotesize
```{r, error = TRUE}
D = data.frame(x = 1:2, y = 3:6)  	# length(y) = 2 * length(x)
print(D)							# Ausgabe
```
\normalsize

`tibble()` dagegen ist hier genauer und gibt im obigen Fall einen Fehler aus:

\footnotesize
```{r, error = TRUE}
T = tibble(x = 1:2, y = 3:6) 		# tibble gibt hier eine Fehler aus
```
\normalsize

Vektoren der Länge 1 werden allerdings auch von `tibble()` recyclet:

\footnotesize
```{r}
T = tibble(x = 1:3, y = 3)			# Vektoren mit length 1
print(T)							# Ausgabe
```
\normalsize

Dataframes sind manchmal inkonsistent, was die von ihnen ausgegeben Datentypen
angeht. So ergibt, wie unteres Beispiel zeigt, die Indizierung einer Dataframespalte
mit ihrem Namen etwa einen Dataframe, die Indizierung der gleichen Spalte mit ihrem
Namen in Matrixindizierung allerdings einen Vektor:

\footnotesize
```{r}
D = data.frame(x = 1:3, y = 4:6)  	# Dataframe
str(D["x"])							# Indizierung mit Namen gibt einen Dataframe aus
str(D[,"x"])						# Matrixindizierung mit Namen gibt einen Vektor aus
```
\normalsize

Tibbles sind in dieser Hinsicht konsistenter:

\footnotesize
```{r}
T = tibble(x = 1:3, y = 4:6)  	# Tibble
str(T["x"])						# sndizierung mit Namen ergibt tibble
str(T[,"x"])					# Matrixindizierung mit Namen ergibt tibble
```
\normalsize 

Ein zusätzliches Feature von Tibbles gegenüber Dataframes ist, dass die Funktion 
`tibble()` es erlaubt, Spaltennamen schon bei Erzeugung eines Tibble zu referenzieren,
was bei Dataframes nicht möglich ist.

\footnotesize
```{r, error = TRUE}
T = tibble(x = 1, y = 2*x)		# die Spalte x wird definiert und und benutzt
D = data.frame(x = 1, y = 2*x) 	# data.frame erlaubt dies nicht
```
\normalsize


Zusammenfassend lässt sich festhalten, dass Tibbles in mancher Hinsicht weniger 
flexibel und damit präziser als Dataframes funktionieren. Generell verhalten sich
Tibbles in `tidyverse` Kontexten konsistenter als Dataframes. Allerdings sind die
Unterschiede zwischen Dataframes und Tibbles wie oben gesehen eher subtil, sodass
ein effizienter Umgang mit Dataframes auch einen effizienten Umgang mit Tibbles 
ermöglicht. Da nicht alle **R** Projekte die Pakete des `tidyverse` nutzen, werden
wohl auch in Zukunft Dataframes die Standarddatenstruktur für tabellarische Daten
in **R** bleiben.

