
# Datenmanagement {#sec-datenmanagement}

In diesem Abschnitt wollen wir einige allgemeine Begrifflichkeiten zum Umgang
mit Forschungsdaten einführen, gängige Formate zur längerfristigen
Speicherung von Daten diskutieren und uns schließlich mit dem praktischen
Einlesen und Speichern von Daten im Rahmen des **R** Verzeichnismanagements
beschäftigen.


## Das FAIR Datenideal {#sec-das-fair-datenideal}

Das FAIR Datenideal ist ein Prinzip zum Management von Forschungsdaten, das
der weiten Verbreitung, Nützlichkeit und Transparenz von Forschungsdaten im
Digitalzeitalter Rechnung trägt. Unter *Forschungsdaten* werden dabei im Allgemeinen
"elektronisch repräsentierte analoge oder digitale Daten, die im Zuge
wissenschaftlicher Vorhaben entstehen oder genutzt werden, z. B. durch Beobachtungen,
Experimente, Simulationsrechnungen, Erhebungen, Befragungen, Quellenforschungen,
Aufzeichnungen von Audio- und Videosequenzen, Digitalisierung von Objekten,
und Auswertungen." (@ratfurinformationsinfrastrukturen2017) verstanden. Konkret
handelt es sich dabei etwa um Zahlenarrays oder Characterarrays, aber auch um Computersoftware
wie **R**-Skripte, digitale Werkzeuge, Workflows und Analysepipelines.

Neben diesen, manchmal auch als *Primärdaten* bezeichneten Datenformen sind für das
FAIR Datenideal sogenannte *Metadaten* von Bedeutung. Dabei handelt es sich um Daten,
die Informationen über andere Daten repräsentieren. Man unterscheidet dabei beispielsweise
*deskriptive*, *strukturelle* und *administrative Metadaten* (@riley2017, @ulrich2022).

* *Deskriptive Metadaten* dienen dem Auffinden und der Identifikation einer Datenquelle. Beispiele für
deskriptive Metadaten sind etwa Titel einer wissenschaftlichen Publikation oder
ihr Digital Object Identifier (DOI, @rosenblatt1997). DOIs sind alphanumerische Kennungen,
die digitale Objekte eindeutig identifizieren und als persistente Links zu
Objekten im Internet funktionieren.
* *Strukturelle Metadaten* sind Metadaten über Datencontainer und repräsentieren den
strukturellen Aufbau einer Datenquelle. Beispiele sind die Ordnung der Seiten eines
Buches oder die For-Schleifen-Enkodierung dreidimensionaler Datenobjekte.
* *Administrative Metadaten* schließlich sind Daten, die das Management einer
Datenquelle erleichtern. Beispiele für administrative Metadaten sind Provenienz,
das Dateiformat, die Zugangsrechte oder andere technische Informationen zu einer Datenquelle.

Das FAIR-Ideal zum Forschungsdatenmanagement hat seinen Ursprung in Diskussionen
im Rahmen der FORCE11-Konferenzserie und wurde 2016 durch @wilkinson2016 akademisch
kommuniziert. Es besagt im Kern, dass Forschungsdaten *Findable*, *Accessible*,
*Interoperable*, und *Reusable* für Menschen und Maschinen aufbereitet und vorgehalten
werden sollen. Speziell formuliert das FAIR Datenideal folgende Ansprüche an
das Management von Forschungs(meta)daten:

**Findability (Auffindbarkeit)**

* F1. (Meta)Daten haben einen persistenten global einzigartigen Identifikator.
* F2. Daten werden mit Metadaten angereichert.
* F3. Metadaten sind zweifelsfrei einem Datensatz zuzuordnen.
* F4. (Meta)Daten sind in einer durchsuchbaren Ressource indexiert.

**Accessibility (Zugänglichkeit)**

* A1. (Meta)Daten sind mit standardisierten Protokollen abrufbar.
* A1.1. Das genutzte Protokoll ist offen, kostenlos und nutzbar.
* A1.2. Das Protokoll ermöglicht Authentifizierung und Rechtevergabe.
* A2. Metadaten bleiben zugänglich, auch wenn Daten nicht mehr vorliegen.

**Interoperability (Interoperabilität)**

* I1. (Meta)Daten nutzen eine formale, zugängliche, gemeinsam genutzte und breit anwendbare Sprache zur Wissensrepräsentation.
* I2. (Meta)Daten nutzen Vokabularien, die den FAIR-Prinzipien folgen.
* I3. (Meta)Daten enthalten qualifizierte Referenzen auf andere (Meta)Daten.

**Reusability (Wiederverwendbarkeit)**

* R1. (Meta)Daten haben eine Vielzahl genauer und relevanter Attribute.
* R1.1. (Meta)Daten enthalten eine eindeutige Nutzungslizenz.
* R1.2. (Meta)Daten enthalten detaillierte Provenienz-Informationen.
* R1.3. (Meta)Daten genügen den Standards der jeweiligen Fachcommunity.

Der Anspruch an ein faires Forschungsdatenmanagement ist mittlerweile recht
verbreitet, wobei die FAIR-Prinzipien mit mehr oder weniger bürokratischem
Aufwand umgesetzt werden können. Es bleibt aber festzuhalten, dass zurzeit
die FAIR-Prinzipien im Wesentlichen ein anzustrebendes Datenmanagementideal sind,
und längst nicht alle Forschungsdaten FAIR verfügbar sind. Tatsächlich ist der
Umgang mit digitalen Forschungsdaten auch weiterhin noch sehr unstrukturiert
und gerade das deutsche Universitätssystem begreift das digitale Datenmanagement
nur sehr langsam als eine Kernaufgabe. In größerem, wenn auch projektbasiertem
und damit nicht nachhaltigem Rahmen versucht die Initiative zur
[Nationalen Forschungsdateninfrastruktur (NFDI)](https://www.nfdi.de/),
das deutsche digitale Forschungsdatenmanagement zu verbessern. Leider bleibt weiterhin festzuhalten,
dass viele durch öffentliche Mittel finanzierte Wissenschaftler:innen von ihnen
erhobene Forschungsdaten weder systematisch aufbereiten noch der Öffentlichkeit
zur Verfügung stellen wollen. Hier ist also weiterhin auf einen Kulturwandel
zu mehr wissenschaftlicher Transparenz zu hoffen und offene, öffentlich finanzierte
Forschung (Open Research, vgl. z.B. @toelch2018, @miedema2022, @bertram2023)
bleibt ein anzustrebendes Ideal.

## Dateiformate {#sec-dateiformate}

Allgemein definieren Dateiformate Syntax und Semantik von Daten innerhalb einer Datei.
Dateiformate sind dabei bijektive Abbildungen von Information auf den binären
Langzeitspeicher. Allgemein unterscheidet man *Datendateiformate* gegenüber *Softwaredateiformaten*,
*textuelle* gegenüber *binären Dateiformaten* und *offene* gegenüber *proprietären*,
d.h. urheberrechtlich geschützten, Dateiformaten. Bei binären Datendateiformaten ist
das Einlesen von Daten, ihre Inspektion, und ihre Manipulation generell nur mit
spezieller Software möglich. Beispiele für binäre Dateiformate sind *.docx*, *.pdf*,
*.xlsx*, *.jpg* und *.mp4* Dateien. Binäre Dateiformate sind dabei oft proprietär.
Früher wurden binäre Dateiformate aufgrund ihres geringeren Speicherbedarfs auch
für Forschungsdaten bevorzugt eingesetzt. Heutzutage werden dagegen textuelle
Datendateiformate wie *.txt*, *.csv*, *.tsv* und *.json* favorisiert. Bei diesen
Formaten ist das Einlesen der gespeicherten Daten, ihre Inspektion und ihre
Manipulation mit einfachen allgemeinen Editoren wie beispielsweise VS Code problemlos
möglich und die Dateiformate sind generell nicht proprietär. @fig-dateiformate
zeigt die Darstellung eines binären Datenformats und eines textuellen Datenformats
im Windows Editor. Generell bieten sich im Forschungskontext und im Sinne der
FAIR-Prinzipien also offene, textuelle Datendateiformate an. Exemplarisch wollen
wir hier als textuelle Dateiformate das .csv-, das .tsv- sowie das .json-Dateiformat
genauer betrachten.

![Binäre und textuelle Dateiformate in Editordarstellung.](./_figures/207-dateiformate){#fig-dateiformate fig-align="center" width=100%}

### .csv- und .tsv-Dateien

.csv- (comma-separated values) und .tsv-Dateien (tab-separated values) sind wichtige
Dateiformate zur Speicherung einfacher, tabellarisch strukturierter Daten. Allgemein
repräsentieren .csv und .tsv zeilenweise miteinander verknüpfte Datensätze.
Dabei werden Datenfelder innerhalb einer Zeile durch Kommata (.csv) oder Tabulatorzeichen (.tsv)
und einzelne Datensätze durch Zeilenumbrüche voneinander abgegrenzt. Der Datensatz
in der ersten Zeile einer .csv- oder .tsv-Datei enthält typischerweise die Definition
der Spaltennamen und wird als Kopfdatensatz (Header) bezeichnet. Ein typisches
Beispiel einer .csv-Datei ist in @fig-dateiformate (rechts) dargestellt. Dabei repräsentieren die
Zeilen experimentelle Einheiten (hier Versuchspersonen) und die Spalten verschiedene
Variablen, für die jeweils ein Wert bei der Versuchsperson bestimmt wurde.

Im Kontext der Datenanalyse unterscheidet man bei .csv- und .tsv-Dateien eine
*Wide-Format*- und eine *Long-Format*-Datenrepräsentation. Bei der Wide-Format-
Datenrepräsentation werden alle Variablen einer experimentellen Einheit wie in
obigem Beispiel in einer Zeile repräsentiert, vgl. @tbl-wide-format. Allerdings ist es für manche
Datenanalysen hilfreicher, die Daten einer experimentellen Einheit über Zeilen
zu verteilen. Dies führt auf das sogenannte Long Format, wie in @tbl-long-format
gezeigt. Generell ist das Wide Format für ein erstes intuitives Verständnis
eines Datensatzes oft hilfreicher, wohingegen das Long Format Daten im Rahmen
modellbasierter Analysen meist konsistenter mit der Modellarchitektur repräsentiert.


| EE | V1    | V2    | V3   |
|----|-------|-------|------|
| 1  | 10.1  | 67.5  | 4    |
| 2  | 12.9  | 51.2  | 2    |
| 3  | 20.4  | 70.8  | 5    |
| 4  | 17.5  | 60.3  | 7    |


: Wide Format (EE: Experimentelle Einheit, V1,V2,V3: Variablen) {#tbl-wide-format}


| Einheit | Variable | Messwert |
|---------|----------|----------|
| 1       | V1       | 10.1     |
| 1       | V2       | 67.5     |
| 1       | V3       | 4        |
| 2       | V1       | 12.9     |
| 2       | V2       | 51.2     |
| 2       | V3       | 2        |
| 3       | V1       | 20.4     |
| 3       | V2       | 70.8     |
| 3       | V3       | 5        |
| 4       | V1       | 17.5     |
| 4       | V2       | 60.3     |
| 4       | V3       | 7        |

: Long Format (EE: Experimentelle Einheit, V1,V2,V3: Variablen) {#tbl-long-format}

### .json Dateien

.json (JavaScript Object Notation) ist ein textuelles Datenformat, das
zum Speichern strukturierter Daten in Key-Value-Form verwendet wird. Es weist
Ähnlichkeiten mit R-Listen auf, insbesondere mit benannten Listenelementen,
und eignet sich daher gut als Format für die Speicherung von Metadaten.

Eine .json-Datei besteht aus Objekten, die in geschweiften Klammern { } notiert
werden und eine durch Kommata getrennte Liste von Eigenschaften enthalten.
Jede Eigenschaft ist ein Key-Value-Paar, wobei der Key immer als String
in Hochkommata (" ") geschrieben wird. Der Value kann wiederum ein Objekt,
ein Array, ein String, ein Boolean oder eine Zahl sein. Abbildung @fig-json zeigt
den Inhalt einer .json-Datei zur Speicherung von Studierendeninformationen.

![.json Dateiformat.](./_figures/207-json){#fig-json fig-align="center" width=50%}

## Verzeichnismanagement {#sec-verzeichnismanagement}

Da Verzeichnissysteme von Computern üblicherweise in Worten (z. B. `C:\Users`)
statt numerisch dargestellt sind, ist eine Grundlage für das automatisierte Einlesen
von langfristig gespeicherten Daten in den Arbeitsspeicher und umgekehrt des
Speicherns von Daten aus dem Arbeitsspeicher im langfristigen Speicher das
Arbeiten mit sogenannten *Strings* (Zeichenketten). Strings werden in **R** mit
Anführungszeichen oder Hochkommata erzeugt:

\footnotesize
```{r}
# Anfuehrungszeichen sind  der String Standard
c("Dies ist ein character vector")

# Hochkommata koennen bei Anfuehrungszeichen im String helfen
c('Dies ist ein "string"')
```

Die Funktion `paste()` konvertiert Vektoren in character und fügt sie elementweise zusammen.

\footnotesize
```{r}
# Konvertierung und Konkatenation einelementiger double vectors
paste(1,2)

# Konkatenation einelementiger character strings
paste("Dies ist", "ein String")
```
\normalsize

Die Funktion `paste()` hat darüber hinaus eine Reihe weiterer Funktionalitäten, die
manchmal hilfreich sein können:

\footnotesize
```{r}
# Vector recycling, elementweise Verknuepfungen
paste(c("Rote", "Gelbe"), "Blume")

# Separatorspezifikation
paste(c("Rote", "Gelbe"), "Blume", 	sep = "-")

# Zusammenfuegen mit spezifiziertem  Separator
paste(c("Rote", "Gelbe"), "Blume",  collapse = ", ")
```
\normalsize

Die Funktion `toString()` ist eine `paste()` Variante für numerische Vektoren:

\footnotesize
```{r}
# Konversion eines double Vektors in formatierten String
toString(1:10)

# mit  Moeglichkeit der Beschraenkung auf width Zeichen
toString(1:10, width = 10)
```
\normalsize

Um nun die Daten einer Datei im Langzeitspeicher in den Arbeitsspeicher zu laden,
benötigt man ihre Adresse in der Verzeichnisstruktur des Computers. @fig-windows-verzeichnisstruktur
zeigt einen Ausschnitt der Verzeichnisstruktur eines typischen Windows-Rechners.

![Windows Verzeichnisstruktur](./_figures/207-windows-verzeichnisstruktur){#fig-windows-verzeichnisstruktur fig-align="center" width=70%}

Die Adressen von Dateien in der Verzeichnisstruktur heißen *Dateipfade* (*paths*). Ein Pfad besteht
aus einer durch Schrägstriche getrennten Liste von Verzeichnisnamen. Dabei werden
unter Windows traditionell linksgeneigte Schrägstriche (`\`, *backslash*) und
unter Mac und Linux rechtsgeneigte Schrägstriche (`/`, *slash*) genutzt.
Unter Windows findet sich zusätzlich in der Regel an oberster Stelle der Verzeichnisstruktur
der Festplattenname (z.B. `C:\` oder `D:\`), unter Mac der Benutzername (`/Users/`)
und Linux das Heimverzeichnis (`/home/`). Die folgenden Beispiele sind Windows-basiert.

\footnotesize
```{r, eval = FALSE}
# Pfad der auf einem Verzeichnisnamen endet
C:\Users\dirko\Nextcloud\Home\pdwp-online\dirk-ostwald.github.io\_data

# Pfad der auf einem Dateinamen endet
C:\Users\dirko\Nextcloud\Home\pdwp-online\dirk-ostwald.github.io\_data\cushny.csv
```
\normalsize

*Absolute Dateipfade* geben die Adresse eines Verzeichnisses oder einer Datei
in der Gesamtverzeichnisstruktur der Festplatte und sind wenig anfällig für
Dateiverwechselungen. *Relative Dateipfade* beziehen sich dagegen auf einen
Speicherort in Relation zum aktuellen Verzeichnis, wobei `.` und `..` das aktuelle
und das übergeordnete Verzeichnis bezeichnen. Bei relativen Dateipfaden kann
es durchaus zu Dateiverwechselungen kommen. Generell wird also die Verwendung
adaptiv generierter absoluter Pfade empfohlen.

\footnotesize
```{r, eval = FALSE}
# Dateiname in absoluter Pfadform
fname =  "D:\Lehre\Daten\cushny.csv"
```
\normalsize

**R** besitzt ein sogenanntes *working directory*, aus dem per Default Dateien gelesen werden.
Bei geöffnetem **R**-Terminal gibt `getwd()` das working directory an.

\footnotesize
```{r}
getwd()
```
\normalsize

`setwd()` ändert das working directory. Dabei ist zu beachten, dass **R** nur
mit forward slashes `/` arbeitet. Die manuelle Spezifikation von Windows-Pfaden
benötigt deshalb doppelte backward slashes `\\`

\footnotesize
```{r, eval = FALSE}
setwd("C:\\Users\\dirko\\Nextcloud\\Home\\pdwp-online\\dirk-ostwald.github.io\\_data")
getwd()
```
\normalsize

Mithilfe der Funktion `file.path()` können betriebssystemkonforme Verzeichnis- und Dateipfade erzeugt werden:

\footnotesize
```{r, eval = FALSE}
file.path("D:", "Nextcloud", "Home", "Teaching")
```
\normalsize

Die Funktion `dirname()` gibt das Verzeichnis an, das ein Verzeichnis oder eine Datei enthält:

\footnotesize
```{r}
getwd()
dirname(getwd())
```
\normalsize

Die Funktion `basename()` gibt die unterste Ebene eines Datei- oder Verzeichnispfades an:

\footnotesize
```{r}
getwd()
basename(getwd())
```
\normalsize

## Datenimport und Datenexport {#sec-datenimport-und-datenexport}

Zum Einlesen von einfach strukturierten .csv-Dateien bietet sich die
**R**-Funktion `read.csv()` an. Diese Funktion liest eine Datei ein und speichert
ihre Inhalte in einem Dataframe.

\footnotesize
```{r}
D = read.csv("C:\\Users\\dirko\\Nextcloud\\Home\\pdwp-online\\dirk-ostwald.github.io\\_part_2\\_data\\cushny.csv")
print(D)
```
\normalsize

Folgender **R**-Code definiert den absoluten Pfad der Datei adaptiv in
der Verzeichnisstruktur des Computers mithilfe des **R** working directories.

\footnotesize
```{r, eval = FALSE}
wdir    = getwd()                           # Working directory
print(wdir)                                 # Ausgabe
ddir    = file.path(wdir, "_part_2/_data")  # Datenverzeichnispfad
print(ddir)                                 # Ausgabe
fname   = "cushny.csv"                      # (base) filename
print(fname)                                # Ausgabe
fpath   = file.path(ddir, fname)            # filepath
print(fpath)                                # Ausgabe
D       = read.csv(fpath)                   # Einlesen der Datei
print(D)                                    # Ausgabe des Dataframes
```
\normalsize

Darüber hinaus bietet **R** eine Vielzahl von Möglichkeiten des Datenimports mithilfe
spezialisierter Funktionen:

Für .csv und andere Textdateien:

* `read.csv()`, `read.csv2()`, `read.delim()`, `read.delim2()` als `read.table()` Varianten.
* `readLines()` für Low-Level-Textdateiimport.
* `fromJSON()` aus dem Paket `rjson` für .json-Dateien.

Für binäre Dateien:

* `read.xlsx()` und  `read.xlsx2()` aus dem Paket `xlsx` für Excel-.xlsx-Dateien.
* `read.spss()` aus dem Paket `foreign` für SPSS-.sav-Dateien.
* `readMat()` aus dem Paket `R.matlab` für MATLAB-.mat-Dateien.

Für Datenbanken:

* SQL-Datenbanken können mithilfe der Pakete `DBI` und `RSQLite` abgefragt werden.
