# Kontrollstrukturen {#sec-kontrollstrukturen}

Per se wird imperativer Programmiercode streng sequentiell Befehl für Befehl
ausgeführt. Manchmal möchte man von dieser rein sequentiellen Befehlsreihenfolge
allerdings abweichen und die Ausführungsreihenfolge von Befehlen flexibler
kontrollieren. Prinzipielle Werkzeuge zu diesem Zweck sind *konditionale Kontrollstrukturen*
und *iterative Kontrollstrukturen*. *Konditionale Kontrollstrukturen* steuern
die Programmausführung, indem sie festlegen, dass bestimmte Befehle nur dann
ausgeführt werden, wenn definierte Bedingungen erfüllt sind. **R** bietet zu diesem
Zweck `if()`- und `switch()`-Statements. Oft möchte man bestimmte Codeabschnitte
auch in Schleifen häufig wiederholen (*iterieren*). Zu diesem Zweck bietet **R**
`for()`-, `while()`- und `repeat()`-Schleifen. In diesem Abschnitt stellen wir
die grundlegenden konditionalen und iterativen Kontrollstrukturen in **R** vor
und folgen dabei der Darstellung in @cotton2013, Kapitel 8 und Kapitel 9, sowie
@wickham2019, Kapitel 5.

##  Konditionale Kontrollstrukturen {#sec-konditionale-kontrollstrukturen}

Konditionale Kontrollstrukturen erlauben die bedingungsabhängige Ausführung von
Befehlen.

### if-statements {-}

Die grundlegende konditionale Kontrollstruktur ist das if-statement. Die allgemeine
Syntax für ein if-statement in **R** hat folgende Form:

\footnotesize
```{r, echo = TRUE, eval = FALSE}
if (Bedingung){
  TrueActions
}
```
\normalsize

Dabei gilt, dass wenn die Variable `Bedingung` den Wert `TRUE` hat, also wahr ist,
die mit `TrueActions` bezeichneten Befehle ausgeführt werden. Ist der Wert der Variable
`Bedingung` dagegen `FALSE`, so werden die Befehle `TrueActions` nicht ausgeführt
und die Programmausführung wird in der nächsten Zeile nach dem if-statement fortgesetzt.
Beispielsweise wird in folgendem Code der Befehl `print("x ist größer als 0")` ausgeführt,
da `x` ja nach vorheriger Zuordnung den Wert `1` hat.

\footnotesize
```{r}
x = 1
if(x > 0){
  print("x ist größer als 0")
}
```
\normalsize

Das if-statement kann durch eine `else`-Bedingung erweitert werden, um zu spezifizieren,
welche Befehle in dem Fall ausgeführt werden sollen, dass die Variable `Bedingung` den
Wert `FALSE` hat.

\footnotesize
```{r, echo = TRUE, eval = FALSE}
if (Bedingung){
  TrueActions
} else {
  FalseActions
}
```
\normalsize

Hier werden die Befehle `TrueActions` ausgeführt, wenn die Variable `Bedingung`
den Wert `TRUE` hat und es werden die Befehle `FalseActions` ausgeführt, wenn die
Variable `Bedingung` den Wert `FALSE` hat. Beispielsweise wird in folgendem Code
der Befehl `print("y ist nicht größer als 0")` ausgeführt, da die Bedingung `y > 0`
nicht zutrifft.

\footnotesize
```{r}
y = -1
if(y > 0){
  print("y ist größer als 0")
} else{
  print("y ist nicht größer als 0")
}
```
\normalsize

**R** umfasst die in @tbl-relationsoperatoren-in-r aufgeführten Relationsoperatoren
zur Prüfung binärer logischer Bedingungen.

| Relationsoperator | Bedeutung                     |
|:------------------|:------------------------------|
| `==`              | Gleich                        |
| `!=`              | Ungleich                      |
| `<`, `>`          | Kleiner, Größer               |
| `<=`, `>=`        | Kleiner gleich, Größer gleich |
| `&`               | UND                           |
| `|`               | ODER                          |

: Relationsoperatoren in **R** {#tbl-relationsoperatoren-in-r}

Dabei werden die Relationsoperatoren `<`, `<=`, `>`, `>=` zumeist nur auf
numerische Werte angewendet. Die Gleichheitsoperatoren `==`,`!=` können auf
beliebige Datenstrukturen angewendet werden, um deren Gleichheit zu überprüfen. Die
logischen Verknüpfungen `&` und `|` werden zumeist auf logische Werte angewendet.
Die Funktion `xor()` schließlich implementiert das exklusive ODER. Es können
beispielsweise folgende Tests auf Gleichheit und Relation durchgeführt werden:

\footnotesize
```{r}
# Variablendefinition
x = 1
y = 2

# Test auf Gleichheit
if(x == y){
  print("x ist gleich y")
} else {
  print("x ist ungleich y")
}

# Test auf Ungleichheit
if(x < y){
  print("x ist kleiner als y")
} else {
  print("x ist größer oder gleich y")
}
```
\normalsize

Die if-statement-Tests können durch logische Bedingungen erweitert werden, wie
folgendes Beispiel demonstrieren soll:

\footnotesize
```{r}
# Variablendefinition
x = 2
y = 2

# logisches UND/ODER
if(x == y | x < y){
  print("x ist kleiner oder gleich y")
} else {
  print("x ist größer als y")
}

# logisches UND
if(x > y & x != y){
  print("x ist größer als y")
} else {
  print("x ist kleiner oder gleich y")
}
```
\normalsize

Bei if-Statements ist es entscheidend, dass die Bedingung einem einzigen logischen
Wert entspricht. Folgende Bedingungen sind beispielsweise fehlerhaft:

\footnotesize
```{r, error = TRUE}
if("x"){
  print(1)
}
```

```{r, error = TRUE}
if(NA){
  print(1)
}
```

```{r, error = TRUE}
if(c(T,F)){
  print(1)
}
```
\normalsize

### switch-statements {-}

Eine weitere konditionale Kontrollstruktur ist das switch-statement. Switch-statements
sind dadurch motiviert, dass kombinierte if-else-statements leicht unübersichtlich
werden können, wie folgendes Beispiel zeigt:

\footnotesize
```{r}
x = 2
if (x == 1){
  print("Aktion 1")
} else if(x == 2){
  print("Aktion 2")
} else if(x == 3){
  print("Aktion 3")
} else if(x == 4){
  print("Aktion 4")
}
```
\normalsize

Hat man also einen Fall vorliegen, in dem in Abhängigkeit des Wertes einer Variable
eine von vielen Aktionen ausgeführt werden soll, so kann sich ein switch-statement
zur Verbesserung der Codelesbarkeit anbieten. **R** implementiert switch-statements
in der `switch()` Funktion, die in Abhängigkeit vom Datentyp ihrer Variable leicht
unterschiedlich funktioniert. Ist die switch Variable vom Typ Integer, so wird
die $i$te Aktion ausgeführt, wie folgendes Beispiel demonstriert:

\footnotesize
```{r}
x = 2               # switch Variable
switch(x,           # x = 2
print("Aktion 1"),  # 1. Aktion
print("Aktion 2"),  # 2. Aktion
print("Aktion 3"),  # 3. Aktion
print("Aktion 4"))  # 4. Aktion
```
\normalsize

Ist die switch-Variable dagegen vom Typ character, so wird die Aktion mit dem
entsprechenden Namen ausgeführt:

\footnotesize
```{r}
x = "a"                 # switch Variable
switch(x,               # x = "a"
a = print("Aktion a"),  # a Aktion
b = print("Aktion b"),  # b Aktion
c = print("Aktion c"),  # c Aktion
d = print("Aktion d"))  # d Aktion
```
\normalsize

Generell lässt sich zu if- und switch-statements festhalten, dass sich jedes
if-statement äquivalent als switch-statement formulieren lässt und
andersherum. If-statements sind dabei in der Anwendung sicherlich häufiger
anzutreffen als switch-statements. Generell macht es für das menschliche Codeverständnis
Sinn, if-else-statements nicht zu komplex zu formulieren. Ist dies allerdings
nötig, so können komplexe if-else-statements durch switch-statements vereinfacht werden.

## Iterative Kontrollstrukturen {#sec-iterative-kontrollstrukturen}

Iterative Kontrollstrukturen dienen dazu, bestimmte Befehle wiederholt auszuführen.
Die grundlegende iterative Kontrollstruktur in **R** ist die `for`-Schleife. Diese
hat die generelle Form

```{r, echo = TRUE, eval = FALSE}
for (item in vector){
  perform_action
}
```

Dabei wird der Befehl `perform_action` für jedes `item` in `vector` einmal
ausgeführt und der Wert von `item` jeweils aktualisiert. Folgendes Beispiel soll dies
verdeutlichen:

\footnotesize
```{r}
for (i in 1:3){
  print(i)
}
```
\normalsize

Der Vektor besteht hier aus `1:3 = [1,2,3]`, der ausgeführte Befehl ist `print(i)`
und die `items` sind die Einträge des Vektors. Allerdings muss der Befehl innerhalb
der `for`-Schleife nicht zwangsläufig auf die `items` Bezug nehmen, wie folgendes
Beispiel zeigt:

\footnotesize
```{r}
for (i in 1:3){
  print('a')
}
```
\normalsize

Hier wird dreimal der konstante Wert `a` ausgegeben. Typischerweise wird innerhalb
einer `for`-Schleife etwas erzeugt und gespeichert. Dabei sollte generell die
entsprechende Speicherstruktur vorallokiert werden, da dann der entsprechende Platz
im Arbeitsspeicher schon bereitgestellt ist und nicht während der Ausführung
der `for`-Schleife bereitgestellt werden muss. Der Effizienzgewinn dieser Strategie
mag in den meisten Fällen vernachlässigbar sein, allerdings erlaubt dieses Vorgehen
auch insbesondere, Fehler leichter zu detektieren, wenn es beispielsweise
Dimensionserwartungsunterschiede oder fehlende Einträge gibt, die dann schon als
`NaN` alloziert sind. Folgendes Beispiel demonstriert das iterative Auffüllen
eines Vektors mit Mittelwerten.

\footnotesize
```{r}
ns    = 3                # Anzahl an Simulationen
X_bar = rep(NaN, ns)     # Speicherstruktur

# Simulationsiterationen
for(i in 1:ns){          # Iterationsindices sind typischerweise i,j,k
  X         = rnorm(12)  # Realisierung von 12 Z-Variablen
  X_bar[i]  = mean(X)    # Mittelwert der i-ten Realisierung
  print(X_bar)           # Anzeige zur Demonstration
}
```
\normalsize

Um linear entlang eines Vektors mit variablen Einträgen zu iterieren, bietet
sich die Funktion `seq_along()` an. Diese erzeugt die linearen Indizes `1`,`2`,
`3`, ... bis zur Länge des betreffenden Vektors, wie folgendes Beispiel demonstriert:

\footnotesize
```{r}
mu    = c(0,5,50)                  # Drei Erwartungswertparameter
X_bar = rep(NaN, ns)               # Speicherstruktur

# Simulationsiterationen
for(i in seq_along(mu)){           # Iterationsindices sind typischerweise i,j,k
  X         = rnorm(12, mu[i], 1)  # Realisierung von 12 N(\mu,1)-Variablen
  X_bar[i]  = mean(X)              # Mittelwert der i-ten Realisierung
  print(X_bar)                     # Anzeige zur Demonstration
}
```
\normalsize

`for`-Schleifen können auch geschachtelt werden, also innerhalb von `for`-Schleifen
weitere `for`-Schleifen ausgeführt werden. Dies mag etwas gewöhnungsbedürftig sein.
Entscheidend ist dabei, dass man sich klarmacht, dass für *jede* Iteration der
äußeren Schleife *alle* Iterationen der inneren Schleife durchlaufen werden. Es ist
oft hilfreich, sich die generelle Logik einer geschachtelten Schleifenstruktur zunächst
mithilfe von `print()`-statements klarzumachen, wie folgendes Beispiel demonstriert:

\footnotesize
```{r}
n_i = 2              # Anzahl der Iterationen äußere Schleife
n_j = 3              # Anzahl der Iterationen innere Schleife
for(i in 1:n_i){     # Äußere Schleife
  for (j in 1:n_j){  # Innere Schleife
    print(c(i,j))    # Anzeigen der Iterationsindizes [i,j]
    }
}
```
\normalsize

Folgendes Beispiel etwa erzeugt eine 4 x 5 Matrix, der Elemente den jeweiligen
Spaltenindizes entsprechen. Dabei bedient die innere `for`-Schleife mit der
Iteratorvariable `j` die Spaltenindizes und die äußere `for`-Schleife mit der
Iteratorvariable `i` bedient die Zeilenindizes:

\footnotesize
```{r, echo = FALSE}
n   = 4                                # Zeilenanzahl
m   = 5                                # Spaltenanzahl
M   = matrix(rep(NaN, n*m), nrow = n)  # Matrixpräallokation
for(i in 1:n){
  for(j in 1:m){
    M[i,j] = j                         # Elemente gleich den Spaltenindizes
  }
}
print(M)
```
\normalsize

Analog erzeugt folgendes Beispiel eine 4 x 5 Matrix, deren Elemente den jeweiligen
Zeilenindizes entsprechen. Dabei bedient die innere `for`-Schleife mit der
Iteratorvariable `j` wiederum die Spaltenindizes und die äußere `for`-Schleife mit der
Iteratorvariable `i` bedient die Zeilenindizes:

\footnotesize
```{r, echo = FALSE}
n   = 4                                # Zeilenanzahl
m   = 5                                # Spaltenanzahl
M   = matrix(rep(NaN, n*m), nrow = n)  # Matrixpräallokation
for(i in 1:n){
  for(j in 1:m){
    M[i,j] = i                         # Elemente gleich den Zeilenindizes
  }
}
print(M)
```
\normalsize

In folgendem Beispiel schließlich wird mithilfe zweier geschachtelter `for`-Schleifen
und eines `if`-statements eine 4 x 5 Matrix, deren Elemente gleich den Spaltenindizes sind,
wenn der jeweilige Spaltenindex größer oder gleich dem Zeilenindex ist, und
deren Elemente ansonsten Null sind erzeugt:

\footnotesize
```{r, echo = FALSE}
n   = 4                                # Zeilenanzahl
m   = 5                                # Spaltenanzahl
M   = matrix(rep(NaN, n*m), nrow = n)  # Matrixpräallokation
for(i in 1:n){
  for(j in 1:m){
    if(j >= i){
      M[i,j] = j                       # Elemente gleich den Spaltenindizes für j >= i
    } else {
      M[i,j] = 0
    }
  }
}
print(M)
```
\normalsize
