# Partielle Korrelation {#sec-partielle-korrelation}
## Motivation

Zur Motivation des Begriffs der partiellen Korrelation betrachten wir zunächst 
den in @fig-bpr-beispiel visualisierten Beispieldatensatz zum Zusammenhang von 
Eiskonsum und Sonnenbrandinzidenz. Wir stellen uns vor, dass jeder der in 
@fig-bpr-beispiel abgebildeten Datenpunkte ein Wertepaar aus einem durchschnittlichen 
und normalisierten Eiskonsum und einer durchschnittlichen und normalisierten 
Sonnenbrandinzidenz eines Landes über einen gewissen Erhebungszeitraum ist. 
Visuell betrachtet sieht man eine Tendenz dafür, dass hohe Werte des Eiskonsums 
mit eher hohen Werten der Sonnenbrandinzidenz auftreten, während niedrige Werte 
des Eiskonsums mit eher niedrigen Werten der Sonnenbrandinziden zusammen auftreten. 
Die Bestimmung des Stichprobenkorrelationskoeffizienten zu diesem Datensatz
ergibt mit $r=0.46$ eine mittelstarke positive Korrelation.

```{r, eval = F, echo = F}
library(MASS)                                                                   # Multivariate Normalverteilung
set.seed(1)                                                                     # reproduzierbare Daten
S     = matrix(c( 1,.5,.9,                                                      # Kovarianzmatrixparameter \Sigma
                 .5, 1,.5,
                 .9,.5, 1),nrow=3,byrow=TRUE)
n     = 1e2                                                                     # Anzahl Realisierungen   
xyz   = mvrnorm(n,rep(0,3),S)                                                   # Realisierungen         

library(latex2exp)
pdf(
file        = "./_figures/510-bpr-beispiel.pdf",
width       = 4.5,
height      = 4.5)
par(
family      = "sans",
mfcol       = c(1,1),
pty         = "s",
bty         = "l",
lwd         = 1,
las         = 1,
mgp         = c(2.5,1,0),
xaxs        = "i",
yaxs        = "i",
font.main   = 1,
cex         = 1,
cex.main    = 1.2)


# r(x,y)
plot(
xyz[,1:2],
pch         = 21,
col         = "white",
bg          = "gray50",
xlab        = TeX("$Eiskonsum$"),
ylab        = TeX("$Sonnenbrandinzidenz$"),
xlim        = c(-3,3),
ylim        = c(-3,3),
main        = TeX(sprintf("$r$ = %.2f", cor(xyz[,1],xyz[,2]))))
dev.off()
```

![Beispielszenario zur Evaluation bedingter und partieller Korrelationen.](./_figures/510-bpr-beispiel){#fig-bpr-beispiel fig-align="center" width=60%}

Intuitiv ist es jedoch eher unplausibel, dass Eiskonsum ursächlich Sonnenbrand 
hervorruft bzw. das Sonnenbrand den Eiskonsum erhöht (allerdings sind diese 
Szenarien auch nicht gänzlich auszuschließen: ein bestimmter Eiskonsum könnte eine 
allergische Reaktion hervorrufen mit Symptomen, die dem Sonnenbrand sehr ähnlich 
sind, andersherum wäre es denkbar, dass bei Sonnenbrand zur Abkühlung gerne Eis 
konsumiert wird. Wir wollen diese eher unplausiblen Erklärungsansätze hier 
jedoch nicht weiter verfolgen). Der in @fig-bpr-beispiel dargestellte Datensatz 
ist also ein Beispiel dafür, dass Korrelation als Maß für den linearen Zusammenhang 
zweier Zufallsvariablen lediglich ein Maß für die Koinzidenz bestimmter Datenwerte 
ist, jedoch keine Kausalerklärung der Werte einer abhängigen Variable aus den 
Werten einer unabhängigen Variable impliziert. In Kurzform hat sich zur
Beschreibung dieser Tatsache seit Beginn der modernen Inferenzstatistik 
am Anfang des 20. Jahrhunderts der Leitsatz "Correlation is not causation" eingebürgert.

Basierend auf dem negativen Ergebnis, dass eine mittelstarke Korrelation wie 
im Beispiel von Eiskonsum und Sonnenbrandinzidenz nur sehr unplausibel durch 
eine direkte kausale Beziehung der beiden Variablen zu erklären ist, stellt 
sich die Frage, inwieweit andere datenanalytische Verfahren hier Abhilfe schaffen 
können. Dabei stellt sich natürlich zunächst das philosophische Problem, 
was Kausalität eigentlich bedeuten soll und als nächstes die Frage, wie ein 
solcher Begriff mit den Mitteln der Wahrscheinlichkeitstheorie und Inferenzstatistik 
evaluiert werden könnte. Diesen Ansatz verfolgt das Gebiet der Kausalen Inferenz, 
wie zum Beispiel durch die Arbeiten von @pearl2000 und @imbens2015 repräsentiert. 
Wir wollen an dieser Stelle diesen Ansatz nicht vertiefen, sondern stattdessen 
fragen, wie im obigen Beispiel anhand weiterer Daten die beobachtete Korrelation 
von Eiskonsum und Sonnenbrandinzidenz so aufgeklärt werden kann, dass die 
statistische Beschreibung des in @fig-bpr-beispiel dargestellten Datensatzes 
plausibler erscheint. Dies ist das zentrale Thema der partiellen Korrelation.

Dazu nehmen wir an, dass der Zusammenhang von Eiskonsum und Sonnenbrandinzidenz 
(@fig-eis-sonnenbrand-sommer A) plausibel durch die Kovariation beider Variablen mit einer 
dritten Variable, nämlich der Anzahl der im Erhebungszeitraum und Land 
auftretenden Anzahl an Sommertagen, d.h. Tagen mit einer maximalen Temperatur 
von über $25^{\circ}$ Celsius, erklärt werden kann (@fig-eis-sonnenbrand-sommer B).

![Zufallsvariablen im Beispielszenario.](./_figures/510-eis-sonnenbrand-sommer){#fig-eis-sonnenbrand-sommer fig-align="center" width=80%}


Intuitiv erklärt sich die positive Korrelation von Eiskonsum und Sonnenbrandinziden
dann wie folgt. Treten im Erhebungszeitraum in einem Land mehr Sommertage auf, 
so steigt in diesem Land sowohl der Eiskonsum als auch die Sonnenbrandinzidenz, 
treten dagegen weniger Sommertage auf, so fallen in diesem Land sowohl der 
Eiskonsum als auch die Sonnenbrandinzidenz. Lässt man die Anzahl der Sommertage 
außer Acht, so treten also hohe Werte von Eiskonsum und Sonnenbrandinzidenz 
als auch niedrige Werte von Eiskonsum und Sonnenbrandinzidenz häufig zusammen 
auf und es ergibt sich die in @fig-bpr-beispiel implizierte positive Korrelation.

Die entscheidende Frage in diesem Kontext ist also, ob bei gleicher Anzahl 
von Sommertagen Evidenz für eine Korrelation von Eiskonsum und Sonnenbrandinzidenz 
besteht oder nicht. In diesem Fall würde die Kovarianz von Eiskonsum und 
Sonnenbrandinzidenz also bedingt auf einer konstanten Anzahl von Sommertagen 
betrachtet werden. Die datenanalytischen Werkzeuge, bei Vorliegen von Realisationen 
von drei Zufallsvariablen eben diese Form einer bedingten Korrelation zu evaluieren, 
stellen der Begriff der bedingten Korrelation und der eng verwandte Begriff der 
partiellen Korrelation bereit. Intuitiv handelt es sich dabei um die Korrelation
zweier Zufallsvariablen (z.B. Eiskonsum und Sonnenbrandinzidenz) nachdem aus 
beiden Zufallsvariablen der Einfluß einer dritten Zufallsvariable (z.B. Anzahl 
an Sommertagen) "herausgerechnet" wurde. Die Begriffe der bedingten und partiellen 
Korrelation sind dabei nicht auf das Szenario von drei Zufallsvariablen beschränkt, 
sondern können für beliebig viele Zufallsvariablen generalisiert werden. Wir 
beschränken uns in diesem Abschnitt allerdings auf das Szenario dreier 
Zufallsvariablen um die Grundlagen der Theorie zu verdeutlichen.

Wir gehen dabei wie folgt vor. In Kapitel 12.2 führen wir mit der bedingten 
Kovarianz und der bedingten Korrelation zunächst allgemeine Maße für den auf 
den Werten einer dritten Zufallsvariable bedingten linear-affinen Zusammenhang 
zweier Zufallsvariablen ein, verdeutlichen dann die Begriffe anhand des 
Szenarios dreier gemeinsam multivariat normalverteilter Zufallsvariablen und 
diskutieren schließlich den Zusammenhang zwischen bedingter Korrelation und 
paarweisen (unbedingten) Korrelation. In Kapitel 12.3 führen wir mit der 
partiellen Korrelation dann ein regressionsbasiertes Maß für den bedingten 
Zusammenhang zweier Zufallsvariablen ein. Dabei ergibt sich insbesondere, 
dass im Falle von gemeinsam multivariat normalverteilten Zufallsvariablen 
bedingte und partielle Korrelation identisch sind. Wir schließen diesen 
Abschnitt mit der Evaluation der partiellen Korrelation von Eiskonsum und 
Sonnenbrandinzidenz im Lichte des Wissens um die Anzahl an Sommertagen für 
den in @fig-bpr-beispiel visualisierten Beispieldatensatz. 

## Bedingte Korrelation

Wir definieren zunächst die bedingte Kovarianz und die bedingte Korrelation 
zweier Zufallsvariablen gegeben eine dritte Zufallsvariable.

:::{#def-bedingte-kovarianz-und-bedingte-korrelation}
## Bedingte Kovarianz und bedingte Korrelation 
Gegeben seien drei Zufallsvariablen $x,y,z$ einer gemeinsamen Verteilung 
$\mathbb{P}_{x,y,z}(x,y,z)$. Weiterhin sei 
$\mathbb{P}_{x, y \vert z}(x,y)$ die bedingte Verteilung von $x$ und $y$ 
gegeben $z$. Dann heißt die Kovarianz von $x$ und $y$ in der Verteilung 
$\mathbb{P}_{x, y \vert z}(x,y)$ die bedingte Kovarianz von $x$ und 
$y$ gegeben $z$ und wird mit $\mathbb{C}(x, y \vert z)$ 
bezeichnet. Weiterhin seien $\mathbb{P}_{x, y \vert z}(x)$ und 
$\mathbb{P}_{x, y \vert z}(y)$ die marginalen Verteilungen von $x$ 
und $y$ gegeben $z$, respektive, und $\mathbb{S}(x\vert z), 
\mathbb{S}(y\vert z)$ die Standardabweichungen von $x$ und $y$ 
hinsichtlich $\mathbb{P}_{x, y \vert z}(y)$ und 
$\mathbb{P}_{x, y \vert z}(x)$, respektive. Dann heißt die Korrelation 
von $x$ und $y$ in der Verteilung $\mathbb{P}_{x, y \vert z}(x,y)$,
\begin{equation}
\rho(x, y \vert z):=\frac{\mathbb{C}(x, y \vert z)}{\mathbb{S}(x\vert z) \mathbb{S}(y\vert z)}
\end{equation}
die *bedingte Korrelation* von $x$ und $y$ gegeben $z$
:::

Die bedingte Kovarianz zweier Zufallsvariablen ist also definiert als die Kovarianz 
zweier Zufallsvariablen in einer auf einer dritten Zufallsvariable bedingten 
Verteilung. Gleiches gilt für die bedingte Korrelation zweier Zufallsvariablen. 
Durch Vertauschen in obiger Definition kann man analog $\rho(y,z\vert x)$ 
und $\rho(x,z\vert y)$ definieren. Wir verdeutlichen 
@def-bedingte-kovarianz-und-bedingte-korrelation als nächstes an einem Beispiel.

### Beispiel {-}

Die Zufallsvariablen $x,y,z$ seien multivariat normalverteilt, d.h. 
für $\gamma := (x,y,z)^{T}$ gelte, dass
\begin{equation}
\gamma \sim N(\mu, \Sigma)
\end{equation}
mit
\begin{equation}
\mu:=
\begin{pmatrix}
\mu_{y} \\
\mu_{x}   \\
\mu_{z}
\end{pmatrix} 
\mbox{ und } 
\Sigma:=\begin{pmatrix}
\sigma_{x}^{2}        & \sigma_{x,y}^{2}    & \sigma_{x,z}^{2} \\
\sigma_{y,x}^{2}      & \sigma_{y}^{2}      & \sigma_{y, z}^{2} \\
\sigma_{z,x}^{2}      & \sigma_{z,y}^{2}    & \sigma_{z}^{2}
\end{pmatrix}
\end{equation}
Wir nehmen an, dass wir die bedingte Korrelation von $x$ und $y$ gegeben 
$z$ bestimmen wollen und wenden uns entprechend der bedingten Verteilung von 
$x$ und $y$ gegeben $z$ zu. Nach @thm-bedingte-normalverteilungen wissen wir, dass 
diese bedingte Verteilung ebenfalls eine Normalverteilung ist, deren 
Kovarianzmatrixparameter wir aus dem Kovarianzmatrixparameter der gemeinsamen 
Verteilung von $x,y,z$ bestimmen können. Wir definieren zu diesem Zweck zunächst
\begin{equation}
\Sigma_{x,y} := 
\begin{pmatrix}
\sigma_{x}^{2} & \sigma_{x,y}^{2} \\
\sigma_{y,x}^{2} & \sigma_{y}^{2}
\end{pmatrix}, 
\Sigma_{z} := \left(\sigma_{z}^{2}\right) 
\mbox{ und } 
\Sigma_{(x,y), z} 
:=\Sigma_{z,(x,y)}^{T}
:=
\begin{pmatrix}
\sigma_{x,z}^{2} \\
\sigma_{y, z}^{2}
\end{pmatrix}
\end{equation}
so dass für den Kovarianzmatrixparameter der gemeinsamen Verteilung von $x,y,z$ gilt, dass
\begin{equation}
\Sigma
=
\begin{pmatrix}
\Sigma_{x,y} & \Sigma_{(x,y), z} \\
\Sigma_{z,(x,y)} & \Sigma_{z}
\end{pmatrix}
\end{equation}
Mit Theorem 4.8 ergibt sich der Kovarianzmatrixparameter des Zufallsvektors $(x,y)^{T}$ dann zu
\begin{equation}
\Sigma_{x, y \vert z} 
= \Sigma_{x,y}-\Sigma_{(x,y), z} \Sigma_{z}^{-1} \Sigma_{z,(x,y)}
\end{equation}
Mit den Eigenschaften von multivariaten Normalverteilungen gilt dann, dass die 
Diagonaleinträge von $\Sigma_{x, y \vert z}$ den bedingten Varianzen 
von $x$ und $y$ gegeben $z$ entsprechen und dass der Nichtdiagonaleintrag 
von $\Sigma_{x, y \vert z}$ die bedingte Kovarianz von $x$ und 
$y$ gegeben $z$ ist. In anderen Worten gilt
\begin{equation}
\Sigma_{x, y \vert z}
=
\begin{pmatrix}
\mathbb{C}(x,x\vert z)       & \mathbb{C}(x,y \vert z) \\
\mathbb{C}(y,x\vert z)  & \mathbb{C}(y,y\vert z)
\end{pmatrix}
\end{equation}
Die bedingte Korrelation $\rho(x, y \vert z)$ von $x$ und $y$ 
gegeben $z$ ergibt sich dann aus den Einträgen von $\Sigma_{x, y \vert z}$ gemäß
\begin{equation}
\rho(x, y \vert z) = 
\frac{\mathbb{C}(x, y \vert z)}{\sqrt{\mathbb{C}(x,x\vert z)}\sqrt{\mathbb{C}(y, y\vert z)}}
\end{equation}
Sei konkret etwa der Kovarianzmatrixparameter von $(x,y,z)^{T}$ gegeben als
\begin{equation}
\Sigma := 
\begin{pmatrix}
1.0 & 0.5 & 0.9 \\
0.5 & 1.0 & 0.5 \\
0.9 & 0.5 & 1.0
\end{pmatrix}
\end{equation}
Dann ergibt sich
\begin{equation}
\rho(x,y)=0.50 \mbox{ und } \rho(x, y \vert z) \approx 0.13
\end{equation}
Folgender **R** Code demonstriert die Auswertung dieser bedingten Korrelation.

\tiny
```{r, warning=FALSE}
# Bedingte Korrelation bei Normalverteilung 
S         = matrix(c( 1,.5,.9,                                                  # \Sigma
                     .5, 1,.5,
                     .9,.5, 1), nrow  = 3, byrow = TRUE)
rho_xy    = S[1,2]/(sqrt(S[1,1])*sqrt(S[2,2]))                                  # \rho(x,y)
S_xy_z    = S[1:2,1:2] -  S[1:2,3] %*% solve(S[3,3]) %*%S[3,1:2]                # \Sigma_{x,y|z} 
rho_xy_z  = S_xy_z[1,2]/(sqrt(S_xy_z[1,1])*sqrt(S_xy_z[2,2]))                   # \rho(x,y|z)
```

```{r, echo = F}
# Ausgabe
cat("rho(x,y)   :"  , round(rho_xy,2),                           
    "\nrho(x,y|z) :", round(rho_xy_z,2))                          
```
\normalsize


## Bedingte Korrelation bei Normalverteilung

Für den Fall dreier gemeinsam normalverteilter Zufallsvariablen eröffnet folgendes 
Theorem eine Möglichkeit, die bedingte Korrelation zweier dieser Zufallsvariablen
gegeben die dritte auf Grundlage der (unbedingten) paarweisen Korrelationen 
der Zufallsvariablen zu bestimmen. So kann bei gemeinsamer Normalverteilung 
von $x,y,z$ zum Beispiel $\rho(x, y \vert z)$ aus den 
Korrelationen $\rho(x,y), \rho(x,z)$, und $\rho(y, z)$ 
bestimmt werden. Speziell gilt folgendes Theorem.

:::{#thm-bedingte-korrelation-und-korrelationen-bei-normalverteilung}
## Bedingte Korrelation und Korrelationen bei Normalverteilung
$x,y,z$ seien drei gemeinsam multivariat normalverteilte Zufallsvariablen. 
Dann gilt
\begin{equation}
\rho(x,y \vert z) 
= \frac{\rho(x,y)-\rho(x,z) \rho(y, z)}{\sqrt{\left(1-\rho(x,z)^{2}\right)} \sqrt{\left(1-\rho(y, z)^{2}\right)}}
\end{equation}
:::

:::{.proof}
Ohne Beschränkung der Allgemeinheit betrachten wir den Fall eines standardisierten 
multivariat normalverteilten Zufallsvektors $\gamma := (x,y,z)^{T}$ 
mit Kovarianzmatrixparameter
\begin{equation}
\Sigma :=
\begin{pmatrix}
1               & \rho(x,y)    & \rho(x,z) \\
\rho(y, x)      & 1             & \rho(y, z) \\
\rho(z, x)      & \rho(z, y)    & 1
\end{pmatrix}
\end{equation}
Wir definieren nun zunächst
\begin{equation}
\Sigma_{x,y} := 
\begin{pmatrix}
1                   & \rho(x,y) \\
\rho(y, x) & 1
\end{pmatrix}, 
\Sigma_{z}:=(1) 
\mbox{ und } 
\Sigma_{(x,y), z}:=\Sigma_{z,(x,y)}^{T} := 
\begin{pmatrix}
\rho(x,z) \\
\rho(y, z)
\end{pmatrix},
\end{equation}
so dass
\begin{equation}
\Sigma 
= \begin{pmatrix}
\Sigma_{x,y}           & \Sigma_{(x,y), z} \\
\Sigma_{z,(x,y)}   & \Sigma_{z}
\end{pmatrix}.
\end{equation}
Mit dem @thm-bedingte-normalverteilungen ist dann die Kovarianzmatrix 
des Zufallsvektors $(x,y)$ gegeben durch
\begin{equation}
\Sigma_{x, y \vert z} = \Sigma_{x,y} - \Sigma_{(x,y), z} \Sigma_{z}^{-1} \Sigma_{z,(x,y)}
\end{equation}
Es ergibt sich also
\begin{equation}
\begin{aligned}
\begin{pmatrix}
\sigma_{x, x\vert z}^{2}      & \sigma_{x, y \vert z}^{2} \\
\sigma_{y, x\vert z}^{2} & \sigma_{y, y\vert z}^{2}
\end{pmatrix} 
&  = 
\begin{pmatrix}
1           & \rho(x,y) \\
\rho(y, x)  & 1
\end{pmatrix}
-
\begin{pmatrix}
\rho(x,z) \\
\rho(y, z)
\end{pmatrix}(1)^{-1}
\begin{pmatrix}
\rho(x,z) & \rho(y, z)
\end{pmatrix}
\\
& 
= \begin{pmatrix}
1 & \rho(x,y) \\
\rho(y, x) & 1
\end{pmatrix}-
\begin{pmatrix}
\rho(x,z) \rho(x,z)     & \rho(x,z) \rho(y, z) \\
\rho(y, z) \rho(x,z)    & \rho(y, z) \rho(y, z)
\end{pmatrix} \\
& = 
\begin{pmatrix}
1-\rho(x,z)^{2}                     & \rho(x,y)-\rho(x,z) \rho(y, z) \\
\rho(y, x)-\rho(y, z) \rho(x,z)     & 1-\rho(y, z)^{2}
\end{pmatrix}.
\end{aligned}
\end{equation}
Es ergibt sich also
\begin{equation}
\rho(x, y \vert z) = 
\frac{\sigma_{x, y \vert z}^{2}}{\sqrt{\sigma_{x, x\vert z}^{2}} \sqrt{\sigma_{y, y\vert z}^{2}}}
=\frac{\rho(x,y)-\rho(x,z) \rho(y, z)}{\sqrt{1-\rho(x,z)^{2}} \sqrt{1-\rho(y, z)^{2}}}
\end{equation}
Im Falle des Vorliegens von Realisierungen von $x,y,z$ ergibt sich 
ein entsprechender Schätzer für $\rho(x, y \vert z)$ mit den 
Stichprobenkorrelationen $r_{x,y}, r_{x,z}, r_{y, z}$ dann zu
\begin{equation}
r_{x, y \vert z} 
= \frac{r_{x,y}-r_{x,z} r_{y, z}}{\sqrt{\left(1-r_{x,z}^{2}\right)} \sqrt{\left(1-r_{y, z}^{2}\right)}}
\end{equation}
:::

## Partielle Korrelation

Wir defininieren als nächstes die partielle Korrelation zweier Zufallsvariablen gegeben eine dritte Zufallsvariable.

:::{#def-partielle-korrelation}
## Partielle Korrelation.
$x,y,z$ seien Zufallsvariablen mit linear-affinen Abhängigkeiten 
zwischen $x$ und $z$ sowie zwischen $y$ und $z$,
\begin{equation}
\begin{aligned}
x       & :=\beta_{0}^{x, z}     + \beta_{1}^{x, z}z \\
y       & :=\beta_{0}^{y, z}+ \beta_{1}^{y, z}z
\end{aligned}
\end{equation}
mit Residualvariablen
\begin{equation}
\begin{aligned}
& \varepsilon^{x, z}      := x-\beta_{0}^{x, z}          -\beta_{1}^{x, z}z \\
& \varepsilon^{y, z} := y-\beta_{0}^{y, z}-\beta_{1}^{y, z}z
\end{aligned}
\end{equation}
Dann ist die partielle Korrelation von $x$ und $y$ mit auspartialisiertem $z$ definiert als
\begin{equation}
\rho(x,y \backslash z):=\rho\left(\varepsilon^{x, z}, \varepsilon^{y, z}\right) .
\end{equation}
:::

Intuitiv entsprechen in obiger Definition die Zufallsvariable $\varepsilon^{x, z}$ 
der Zufallsvariable $x$, aus der der Einfluss von $z$ "herausgerechnet" wurde, 
und die Zufallsvariable $\varepsilon^{y, z}$ der Zufallsvariable $y$, 
aus der der Einfluss von $z$ "herausgerechnet" wurde. Damit entspricht 
$\rho(x,y \backslash z)$ dann intuitiv der Korrelation von $x$ und $y$, 
aus denen jeweils der Einfluss von $z$ "herausgerechnet" wurde. Wir geben 
als nächstes einen Schätzer für die partielle Korrelation zweier Zufallsvariablen 
gegeben eine dritte Zufallsvariable an.

:::{#def-partielle-stichprobenkorrelation}
## Partielle Stichprobenkorrelation
$x,y,z$ seien Zufallsvariablen mit linear-affinen Abhängigkeiten 
zwischen $y$ und $z$ sowie zwischen $x$ und $z$ wie in der 
Definition der partiellen Korrelation. Weiterhin seien

* $\left\{\left(x_{i}, y_{i}, z_{i}\right)\right\}_{i=1, \ldots, n}$ eine Menge von Realisierungen des Zufallsvektors $(x,y,z)^{T}$,
* $\hat{\beta}_{0}^{x, z}, \hat{\beta}_{1}^{x, z}$ die Ausgleichsgeradenparameter für $\left\{\left(x_{i}, z_{i}\right)\right\}_{i=1, \ldots, n}$,
* $\hat{\beta}_{0}^{y, z}, \hat{\beta}_{1}^{y, z}$ die Ausgleichsgeradenparameter für $\left\{\left(y_{i}, z_{i}\right)\right\}_{i=1, \ldots, n}$.

Schließlich seien für $i=1, \ldots, n$

* $e_{i}^{x, z}     := x_{i}-\hat{\beta}_{0}^{x, z}      + \hat{\beta}_{1}^{x, z}z_{i}$
* $e_{i}^{y, z}:= y_{i}-\hat{\beta}_{0}^{y, z} + \hat{\beta}_{1}^{y, z}z_{i}$

die Residualwerte der jeweiligen Ausgleichsgeraden. Dann heißt die Stichprobenkorrelation 
der Wertemenge $\left\{\left(e_{i}^{y, z}, e_{i}^{x, z}\right)\right\}_{i=1, \ldots, n}$ 
*partielle Stichprobenkorrelation der $x_{i}$ und $y_{i}$ mit auspartialisierten $z_{i}$*.
:::

Für den Fall, dass $x,y,z$ multivariat normalverteilt sind, gibt
folgendes Theorem, auf dessen Beweis wir hier verzichten wollen, den Zusammenhang 
zwischen bedingter und partieller Korrelation an.

:::{#thm-bedingte-und-partielle-korrelation-bei-normalverteilung}
## Bedingte und Partielle Korrelation bei Normalverteilung  
$x,y,z$ seien drei gemeinsam multivariat normalverteilte 
Zufallsvariablen. Dann gilt
\begin{equation}
\rho(x, y \vert z)=\rho(x,y \backslash z)
\end{equation}
:::

Man beachte, dass obiges Theorem im Falle dreier multivariat normalverteilter 
Zufallsvariablen gilt. Im Allgemeinen, also für beliebige Verteilungen der 
drei Zufallsvariablen gilt die Identität von bedingter und partieller 
Korrelationen nicht. Weitere Details in diesem Zusammenhang diskutieren zum 
Beispiel @lawrance1976 und @baba2004.

Aus @thm-bedingte-und-partielle-korrelation-bei-normalverteilung folgt mit 
@thm-bedingte-und-partielle-korrelation-bei-normalverteilung dann unmittelbar, 
dass bei gemeinsamer Normalverteilung von $x,y,z$ die partielle 
Korrelation $\rho(x, y \vert z)$ ebenso wie die bedingte 
Korrelation $\rho(x,y \backslash z)$ basierend auf den (unbedingten) 
Korrelationen $\rho(x,y), \rho(x,z)$ und $\rho(y, z)$ 
bestimmt werden kann, bzw. im Falle der jeweiligen Stichprobenäquivalente durch 
diese geschätzt werden kann.

Folgender **R** Code demonstriert die Auswertung der partiellen Stichprobenkorrelation 
basierend auf einem simulierten Datensatz dreier multivariat normalverteilter 
Zufallsvariablen. Dabei bestimmen wir die partielle Korrelation einmal basierend 
aus den Residualstichprobenkorrelation wie in @def-partielle-stichprobenkorrelation 
und einmal basierend auf den paarweisen Stichprobenkorrelationen anhand von 
@thm-bedingte-und-partielle-korrelation-bei-normalverteilung. Schließlich stellt 
das **R** Paket `ppcor `mit `pcor()` eine Funktion zur automatisierten Auswertung 
partieller Stichprobenkorrelationen bereit, auch ihre Anwendung demonstrieren wir 
untenstehend. Das Resultat ist natürlich in allen drei Fällen identisch.

\tiny
```{r, warning = F}
# Modellformulierung und Datenrealisierung
library(MASS)                                                                   # Multivariate Normalverteilung
set.seed(1)                                                                     # reproduzierbare Daten
S     = matrix(c( 1,.5,.9,                                                      # Kovarianzmatrixparameter \Sigma
                 .5, 1,.5,
                 .9,.5, 1),nrow=3,byrow=TRUE)
n     = 1e6                                                                     # Anzahl Realisierungen   
xyz   = mvrnorm(n,rep(0,3),S)                                                   # Realisierungen          

# Partielle Stichprobenkorrelation als Residualstichprobenkorrelation
bars  = apply(xyz, 2, mean)                                                     # Stichprobenmittel
s     = apply(xyz, 2, sd)                                                       # Stichprobenstandardabweichungen
c     = cov(xyz)                                                                # Stichprobenkovarianzen
b_xz1 = c[1,3]/c[3,3]                                                           # beta_1 (x,z)
b_xz0 = bars[1] - b_xz1*bars[3]                                                 # beta_0 (x,z)
b_yz1 = c[2,3]/c[3,3]                                                           # beta_1 (y,z)
b_yz0 = bars[2] - b_yz1*bars[3]                                                 # beta_0 (y,z)
e_xz  = xyz[,1] - b_xz1*xyz[,3] - b_xz0                                         # Residualwerte e^{x,z}
e_yz  = xyz[,2] - b_yz1*xyz[,3] - b_yz0                                         # Residualwerte e^{y,z}
pr_e  = cor(e_xz,e_yz)                                                          # \rho(x,y\z)

# Partielle Stichprobenkorrelation aus Stichprobenkorrelationen
r      = cor(xyz)                                                               # Stichprobenkorrelationsmatrix
pr_r_n = r[1,2]-r[1,3]*r[2,3]                                                   # \rho(x,y\z) Formel Zähler
pr_r_d = sqrt((1-r[1,3]^2)*(1-r[2,3]^2))                                        # \rho(x,y\z) Formel Nenner
pr_r   = pr_r_n/pr_r_d                                                          # \rho(x,y\z)          

# partielle Stichprobenkorrelation aus Toolbox
library(ppcor)                                                                  # Laden der Toolbox
pr_t   = pcor(xyz)                                                              # \rho(x,y\z),\rho(x,z\y),\rho(y,z\x) 
```

```{r, echo = F}
# Ausgabe
cat("r(x,y)                           :"   , round(r[1,2],2),
    "\nr(x,y/z) aus Residuenkorrelation :" , round(pr_e,2),
    "\nr(x,y/z) aus Korrelationen       :" , round(pr_r,2),
    "\nr(x,y/z) aus Toolbox             :" , round( pr_t$estimate[1,2],2))
```
\normalsize

### Anwendungsbeispiel {-}

Mithilfe oben eingeführten **R** Codes wenden wir uns nun abschließend dem eingangs 
diskutierten Beispiel zum Zusammenhang von Eiskonsum und Sonnenbrandinzidenz zu. 
Wir nehmen an, dass zu jedem Wertepaar von Eiskonsum $\left(x_{i}\right)$ und 
Sonnenbrandinzidenz $\left(y_{i}\right)$ der korrespondierende Wert der Anzahl der 
Sommertage $\left(z_{i}\right)$ im betrachteten Erhebungszeitraum und Land verfügbar ist. 
Dann eröffnet obige Theorie die Möglichkeit, die partielle Korrelation von 
Eiskonsum und Sonnenbrandinziden nach Korrektur für die Anzahl der Sommertage zu bestimmen.

```{r, eval = F, echo = F}
# Modellformulierung und Sampling
library(MASS)                                                                   # Multivariate Normalverteilung
set.seed(1)                                                                     # reproduzierbare Daten
S     = matrix(c( 1,.5,.9,                                                      # Kovarianzmatrixparameter \Sigma
                 .5, 1,.5,
                 .9,.5, 1),nrow=3,byrow=TRUE)
n     = 1e2                                                                     # Anzahl Realisierungen   
xyz   = mvrnorm(n,rep(0,3),S)                                                   # Realisierungen         



# Partielle Stichprobenkorrelation als Residualstichprobenkorrelation
bars  = apply(xyz, 2, mean)                                                     # Stichprobenmittel
s     = apply(xyz, 2, sd)                                                       # Stichprobenstandardabweichungen
c     = cov(xyz)                                                                # Stichprobenkovarianzen
b_xz1 = c[1,3]/c[3,3]                                                           # beta_1 (x,z)
b_xz0 = bars[1] - b_xz1*bars[3]                                                 # beta_0 (x,z)
b_yz1 = c[2,3]/c[3,3]                                                           # beta_1 (y,z)
b_yz0 = bars[2] - b_yz1*bars[3]                                                 # beta_0 (y,z)
e_xz  = xyz[,1] - b_xz1*xyz[,3] - b_xz0                                         # Residualwerte e^{x,z}
e_yz  = xyz[,2] - b_yz1*xyz[,3] - b_yz0                                         # Residualwerte e^{y,z}

# Visualisierung
library(latex2exp)
pdf(
file        = file.path("./_figures/510-partielle-korrelation-anwendung.pdf"),
width       = 9,
height      = 4.5)
par(
family      = "sans",
mfcol       = c(1,2),
pty         = "s",
bty         = "l",
lwd         = 1,
las         = 1,
mgp         = c(2.5,1,0),
xaxs        = "i",
yaxs        = "i",
font.main   = 1,
cex         = 1,
cex.main    = 1.2)

# r(x,y)
plot(
xyz[,1:2],
pch         = 21,
col         = "white",
bg          = "gray50",
xlab        = TeX("$Eiskonsum$"),
ylab        = TeX("$Sonnenbrandinzidenz$"),
xlim        = c(-3,3),
ylim        = c(-3,3),
main        = TeX(sprintf("$r$ = %.2f", cor(xyz[,1],xyz[,2]))))

# r(e_y2,e_12)
plot(
matrix(c(e_xz,e_yz), nrow = n),
pch         = 21,
col         = "white",
bg          = "gray50",
xlab        = TeX("$Eiskonsum | Sommertage$"),
ylab        = TeX("$Sonnenbrandinzidenz | Sommertage$"),
main        = TeX(sprintf("$r$ = %.2f", pr_e)),
xlim        = c(-3,3),
ylim        = c(-3,3))
dev.off()
```

![Evaluation der partiellen Korrelation im Beispielszenario.](./_figures/510-partielle-korrelation-anwendung){#fig-partielle-korrelation-anwendung fig-align="center" width=100%}

@fig-partielle-korrelation-anwendung 

Dazu stellt @fig-partielle-korrelation-anwendung mit der 
Achsenbeschriftung  `Eiskonsum | Sommertage` die Residualwerte
\begin{equation}
e_{i}^{x, z} := x_{i} -\ hat{\beta}_{0}^{x, z}+\hat{\beta}_{1}^{x, z}z_{i}
\end{equation}
und mit der Achsenbeschriftung `Sonnenbrandinzidenz | Sommertage die Residualwerte`
\begin{equation}
e_{i}^{y, z} := y_{i}-\hat{\beta}_{0}^{y, z}+\hat{\beta}_{1}^{y, z}z_{i}
\end{equation}
dar. Man erkennt, dass kein systematischer Zusammenhang hoher bzw. niedriger Werte 
von `Eiskonsum | Sommertage` mit hohen bzw. niedrigen Werten von `Sonnenbrandinzidenz | Sommertage` 
besteht. Die Korrelation dieser Residualwerte beträgt dementsprechend auch nur 
$r=0.17$ und nicht, wie im Falle der nicht für die Kovariation mit der Anzahl der 
Sommertage korrigierten Werte von Eiskonsum und Sonnenbrandinzidenz, $r=0.46$ 
(vgl. @fig-bpr-beispiel). Der bei der nicht durch die Anzahl der Sommertage 
informierten Korrelationsanalyse implizierte Zusammenhang von Eiskonsum und 
Sonnenbrandinzidenz lässt sich also durch die Kovariation beider Variablen mit der 
Drittvariable Sommertage aufklären bzw. "wegerklären".

## Literaturhinweise

Die Theorie partielle und bedingter Korrelationen findet spätestens seit Beginn 
der modernen Korrelationsanalyse zu Beginn des 20. Jahrhunderts Beachtung, man 
vergleiche hierzu zum Beispiel @pearson1920, @yule1907 oder @fisher1924.

