# Grenzwerte {#sec-grenzwerte-wahrscheinlichkeitstheorie}
\normalsize

In diesem Kapitel beschäftigen wir uns mit für die probabilistische Modellbildung
und Datenanalyse grundlegenden Grenzwertaussagen zu Folgen von Zufallsvariablen. 
Dabei liefern die *Gesetze der großen Zahlen* (@sec-gesetze-der-grossen-zahlen) zunächst 
eine grundlegende Begründung für die Mittelwertbildung im Rahmen der probabilistischen
Inferenz. Die *zentralen Grenzwertsätze* liefern dann die Begründung für
die weite Verbreitung von Normalverteilungsannahmen zu unbekannten Einflüssen im Rahmen 
der probabilistischen Modellformulierung (@sec-zentrale-grenzwertsaetze). 
Die mathematische Tiefe dieser Grenzwertaussagen kann in dieser einführenden 
Betrachtung nicht ausgeschöpft werden, sodass wir uns mit zahlreichen Vereinfachungen 
begnügen müssen. Ein minimales Vorwissen zu Funktionenfolgen und ihren Grenzfunktionen 
liefert @sec-folgen-grenzwerte-stetigkeit. 

## Gesetze der großen Zahlen {#sec-gesetze-der-grossen-zahlen}

Es gibt ein *schwaches Gesetz der großen Zahlen* und ein *starkes Gesetz der großen Zahlen*.
Intuitiv besagen beide Gesetze, dass sich das Stichprobenmittel von unabhängigen 
und identisch verteilten Zufallsvariablen für eine große Anzahl an Zufallsvariablen 
dem Erwartungswert der zugrundeliegenden Verteilung nähert. Das schwache und das 
starke Gesetz der großen Zahlen unterscheiden sich in Hinblick auf die zu 
ihrer Formulierung benutzen Formen der *Konvergenz von Zufallsvariablen*. Das 
schwache Gesetz basiert auf der *Konvergenz in Wahrscheinlichkeit*. Das starke 
Gesetz basiert auf der *fast sicheren Konvergenz*. Wir begnügen uns hier mit 
dem Begriff der Konvergenz in Wahrscheinlichkeit und damit dem schwachen Gesetz
der großen Zahlen.

:::{#def-konvergenz-in-wahrscheinlichkeit}
## Konvergenz in Wahrscheinlichkeit
Eine Folge von Zufallsvariablen $\xi_1,\xi_2,...$ *konvergiert gegen eine 
Zufallsvariable $\xi$ in Wahrscheinlichkeit*, wenn für jedes noch so kleine 
$\epsilon > 0$ gilt, dass
\begin{equation}
\lim_{n \to \infty} \mathbb{P}(|\xi_n - \xi| < \epsilon) 	= 1 \Leftrightarrow
\lim_{n \to \infty} \mathbb{P}(|\xi_n - \xi| \ge \epsilon) 	= 0.
\end{equation}
Die Konvergenz von $\xi_1,\xi_2,....$ gegen $\xi$ in Wahrscheinlichkeit wird 
geschrieben als
\begin{equation}
\xi_n\xrightarrow[n \to \infty]{\mbox{P}} \xi.
\end{equation}
:::

$\xi_n\xrightarrow[n \to \infty]{\text{P}} \xi$ heißt also, dass sich die 
Wahrscheinlichkeit dafür, dass $\xi_n$ in dem zufälligen Intervall
\begin{equation}
]\xi-\epsilon, \xi+\epsilon[
\end{equation}
liegt, unabhängig davon, wie klein dieses Intervall sein mag, $1$ nähert, wenn 
$n$ gegen Unendlich geht. Intuitiv heißt das, dass sich für $n \to \infty$ und
eine konstante Zufallsvariable $\xi := a$ die Verteilung von $\xi_n$ mehr und 
mehr um $a$ konzentriert, wenn $n$ gegen Unendlich strebt. Mithilfe der Konvergenz
in Wahrscheinlichkeit formuliert man das schwache Gesetz der großen Zahlen wie folgt.

:::{#thm-schwaches-gesetz-der-großen-zahlen}
## Schwaches Gesetz der großen Zahlen
$\xi_1,...,\xi_n$ seien unabhängig und identisch verteilte Zufallsvariablen mit
$\mathbb{E}(\xi_i) = \mu$ für alle $i = 1,...,n$. Weiterhin bezeichne
\begin{equation}
\bar{\xi}_n := \frac{1}{n}\sum_{i=1}^n \xi_i
\end{equation}
das Stichprobenmittel der $\xi_i, i = 1,...,n$. Dann konvergiert $\bar{\xi}_n$ in
Wahrscheinlichkeit gegen $\mu$,
\begin{equation}
\bar{\xi}_n \xrightarrow[n \to \infty]{\mbox{P}} \mu.
\end{equation}
:::

:::{.proof}
Mit @thm-erwartungswert-bei-linear-affiner-kombination-von-zufallsvariablen gilt zunächst, dass 
\begin{equation}
\mathbb{E}\left(\bar{\xi}_n\right)
= \mathbb{E}\left(\frac{1}{n}\sum_{i=1}^n \xi_i\right)
= \frac{1}{n}\sum_{i=1}^n \mathbb{E}\left(\xi_i\right)
= \frac{1}{n} n \mathbb{E}\left(\xi_i\right)
= \mathbb{E}\left(\xi_i\right)
= \mu.
\end{equation}
Der Erwartungswert $\mu$ der $i$ten Stichprobenvariable $\xi_i$ stimmt also mit dem
Erwartunsgwert des Stichprobenmittels $\bar{\xi}_n$ überein. Weiterhin halten 
wir fest, dass mit @thm-varianz-einer-linearkombination-von-zufallsvariablen und 
@thm-korrelation-und-unabhängigkeit-von-zufallsvariablen bei Unabhängigkeit der Zufallsvariablen gilt, dass
\begin{equation}
\mathbb{V}\left(\bar{\xi}_n\right)
= \mathbb{V}\left(\frac{1}{n}\sum_{i=1}^n \xi_i\right)
= \frac{1}{n^2}\sum_{i=1}^n \mathbb{V}\left(\xi_i\right)
= \frac{1}{n^2}n\mathbb{V}\left(\xi_i\right)
= \frac{\mathbb{V}\left(\xi_i\right)}{n}.
\end{equation}
Die Varianz des Stichprobenmittels ergibt sich also durch Teilen der Varianz
der $i$ten Stichprobenvariable durch $n$. Mit @thm-chebyshev-ungleichung gilt dann aber
\begin{equation}
\mathbb{P}(|\bar{\xi}_n - \mathbb{E}\left(\bar{\xi}_n\right)| \ge \epsilon) 
\le \frac{\mathbb{V}\left(\bar{\xi}_n\right)}{\epsilon^2}
= \frac{\mathbb{V}\left(\xi_i\right)}{n\epsilon^2}.
\end{equation}
Dann aber gilt für beliebige $\mathbb{V}\left(\xi_i\right)\ge 0$ und $\epsilon > 0$ und mit der Nichtnegativität der Wahrscheinlichkeit
\begin{equation}
\lim_{n \to \infty} \mathbb{P}(|\bar{\xi}_n - \mathbb{E}\left(\bar{\xi}_n\right)| \ge \epsilon) 
\le \lim_{n \to \infty} \frac{\mathbb{V}\left(\xi_i\right)}{n\epsilon^2}
\Leftrightarrow
\lim_{n \to \infty} \mathbb{P}(|\bar{\xi}_n - \mu| \ge \epsilon) \le 0
\Leftrightarrow
\lim_{n \to \infty} \mathbb{P}(|\bar{\xi}_n - \mu| \ge \epsilon) = 0
\end{equation}
und es ist alles gezeigt. 
:::

Intuitiv heißt 
\begin{equation}
\bar{\xi}_n \xrightarrow[n\to\infty]{\mbox{P}} \mu,
\end{equation}
dass die Wahrscheinlichkeit, dass das Stichprobenmittel nahe dem Erwartungswert 
der zugrundeliegenden Verteilung liegt, sich 1 nähert, wenn $n$ gegen Unendlich strebt.

:::{#exm-simulation-des-schwachen-gesetz-der-großen-zahlen}
## Simulation des schwachen Gesetzes der großen Zahlen

Zur Veranschaulichung von @thm-schwaches-gesetz-der-großen-zahlen betrachten wir
den Fall von u.i.v. normalverteilten Zufallsvariablen $\xi_1,...,\xi_n \sim N(0,1)$. 
@fig-schwaches-gesetz A zeigt Realisationen der von Stichprobenmitteln $\bar{\xi}_n$ 
als Funktion von $n$. Man erkennt, dass für größeres $n$ mehr Realisierungen von 
$\bar{\xi}_n$ in der Nähe des Erwartungswerts der $\xi_i, i = 1,...,n$ liegen. 
Basierend auf diesen Stichprobenmittelrealisationen zeigt @fig-schwaches-gesetz B 
Schätzungen der Wahrscheinlichkeit $\mathbb{P}(|\bar{\xi}_n - \mu| \ge \epsilon)$ 
als Funktionen von $n$ und $\epsilon$. Für ein großes $\epsilon$ reicht ein geringes 
$n$ aus, um die Wahrscheinlichkeit für eine absolute Abwecihung des Stichprobenmittels 
vom Erwartungswert klein werden zu lassen. Für ein kleineres $\epsilon$ ist 
dafür ein größeres $n$ nötig. In jedem Fall sinken die Abweichungswahrscheinlichkeiten 
jedoch mit größerem $n$.
::: 

```{r, eval = FALSE, echo = FALSE}
# Modellformulierung
s_max   = 100                                                                   # number of simulations
s_all   = 1:s_max                                                               # simulation index vector
n_max   = 200                                                                   # maximal n number of variables
n_all   = 1:n_max                                                               # number of variables vector
mu      = 0                                                                     # expectation parameter
sigsqr  = 1                                                                     # variance parameter
epsilon = c(1,.5,.25,.125)

# Stichprobenmittelwertverteilung
X_bar    = matrix(rep(NaN, s_max*n_max), nrow = s_max)                          # sample mean array
for(s in s_all){                                                                # simulation iterations
    for(n in n_all){                                                            # sample size iterations
        X_bar[s,n] = mean(rnorm(n, mu, sqrt(sigsqr)))}}                                 # sample mean \xi_n
                                    
# geschätzte Überschreitungswahrscheinlichkeiten der Stichprobenmittel
P_hat       = cbind(matrix(colMeans(abs(X_bar) > epsilon[1])),
                    matrix(colMeans(abs(X_bar) > epsilon[2])),
                    matrix(colMeans(abs(X_bar) > epsilon[3])),
                    matrix(colMeans(abs(X_bar) > epsilon[4])))

# Abbildungsparameter
library(latex2exp)
pdf(file    = "./_figures/309-schwaches-gesetz.pdf", width = 10, height =5)                                                                   
par(                                                                  
family      = "sans",                                                  
mfcol       = c(1,2),                                                  
pty         = "m",                                                    
bty         = "l",                                                     
lwd         = 1,                                                      
las         = 1,                                                       
mgp         = c(2,1,0),                                               
xaxs        = "i",                                                     
yaxs        = "i",                                                     
cex         = 1.2,                                                    
font.main   = 1,                                                       
cex.main    = 1.1)

# Graphen
matplot(
n_all,                                                                    
t(X_bar[1:2,]),                                                          
type        = "p",                                                        
pch         = 1,                                                          
lwd         = 1,                                                          
col         = c("gray"),                                                  
ylab        = " ",                                                        
xlim        = c(0,n_max),                                                 
ylim        = c(-1.5,1.5),                                                
xlab        = "n",                                                        
main        = "Stichprobenmittelrealisationen")                           
legend(
140,                                                                       
1.55,                                                                      
TeX("$\\bar{\\xi}_n$"),                                                       
lty          = NA,                                                        
pch          = 1,                                                          
cex          = 1,                                                          
col          = c("gray"),                                                  
lwd          = 2,                                                          
x.intersp    = -.2,                                                        
y.intersp    = 1.5,                                                        
bty          = "n")     
mtext(LETTERS[1], adj=0, line=2.1, cex = 2, at = -20)        

matplot(
n_all,                                                                    
P_hat,                                                                    
type        = "l",                                                        
lty         = 1,
lwd         = 2,                                                          
col         = c("gray20","gray40","gray60","gray80"),                     
ylab        = " ",                                                        
xlim        = c(0,n_max),                                                 
ylim        = c(-.01,1),                                                  
xlab        = "n",                                                        
main        = "Wahrscheinlichkeitsschätzungen")
legend(
100,                                                                        
1.00,                                                                      
c(TeX("$\\epsilon = 1.000$"),
  TeX("$\\epsilon = 0.500$"),
  TeX("$\\epsilon = 0.250$"),
  TeX("$\\epsilon = 0.125$")),                                             
lty          = 1,                                                          
cex          = .8,                                                         
col          = c("gray20","gray40","gray60","gray80"),                     
lwd          = 2,                                                          
x.intersp    = .2,                                                         
y.intersp    = 2,                                                          
bty          = "n")   
mtext(LETTERS[2], adj=0, line=2.1, cex = 2, at = -20)                                                         
dev.off()
```
![Simulation des schwachen Gesetz der großen Zahlen.](./_figures/309-schwaches-gesetz){#fig-schwaches-gesetz fig-align="center" width=100%}

## Zentrale Grenzwertsätze {#sec-zentrale-grenzwertsaetze}

Die zentralen Grenzwertsätze besagen intuitiv, dass die Summe von unabhängigen
Zufallsvariablen mit Erwartungswert null *asymptotisch*, also für unendlich 
viele Zufallsvariablen, normalverteilt mit Erwartungswertparameter null ist.
Modelliert man eine beliebige Messgröße $y$ also als Summe eines 
deterministischen Einflusses $\mu$ und der Summe
\begin{equation}
\varepsilon := \sum_{i=1}^n \xi_i
\end{equation}
einer Vielzahl von unabhängigen Zufallsvariablen $\xi_i, i = 1,...,n$, die
unbekannte Einflüsse modellieren sollen, so ist für großes $n$ die Annahme
$$
y = \mu + \varepsilon \mbox{ mit } \varepsilon \sim N(0,\sigma^2)
$$ {#eq-standardmodell}
mathematisch gerechtfertigt. Wie wir später sehen werden, liegt die Annahme
in @eq-standardmodell einer großen Vielzahl von probabilistischen 
Modellen zugrunde.

Formal werden verschiedene Formen von zentralen Grenzwertsätzen, je nach
Ausgestaltung der zugrundeliegenden Annahmen und ihrer Beweisführung unterschieden.
In der sogenannten *Lindeberg und Lévy Form* des zentralen Grenzwertsatzes werden
unabhängige und identische Zufallsvariablen vorausgesetzt. In der *Liapunov Form*
dagegen werden nur unabhängige Zufallsvariablen vorausgesetzt. In beiden
Formulierungen des zentralen Grenzwertsatzes ist die betrachtete Konvergenz 
von Zufallsvariablen die *Konvergenz in Verteilung*, welche wir zunächst einführen.

:::{#def-konvergenz-in-verteilung}
## Konvergenz in Verteilung
Eine Folge $\xi_1,\xi_2,...$ von Zufallsvariablen *konvergiert in Verteilung
gegen eine Zufallsvariable $\xi$*, wenn
\begin{equation}
\lim_{n \to \infty} P_{\xi_n}(x) = P_\xi(x)
\end{equation}
für alle $\xi$ an denen $P_\xi$ stetig ist.
Die Konvergenz in Verteilung von $\xi_1,\xi_2,...$ gegen $\xi$ wird geschrieben als
\begin{equation}
\xi_n\xrightarrow[n\to \infty]{\text{D}} \xi.
\end{equation}
Gilt $\xi_n\xrightarrow[n\to \infty]{\text{D}} \xi$, dann heißt die Verteilung von
$\xi$ die *asymptotische Verteilung der Folge $\xi_1,\xi_2,...$*.
:::

Die Konvergenz in Verteilung ist also eine Aussage zur Konvergenz von Funktionenfolgen,
speziell von KVFen. Ohne Begründung merken wir an, dass die oben betrachtete Konvergenz 
in Wahrscheinlichkeit die Konvergenz in Verteilung impliziert. Wir geben nun zunächst 
den zentralen Grenzwertsatz nach Lindeberg und Lévy an. Für einen Beweis verweisen wir 
auf @henze2024a.

:::{#thm-zentraler-grenzwertsatz-nach-Lindeberg-und-levy}
## Zentraler Grenzwertsatz nach Lindeberg und Lévy
$\xi_1,...,\xi_n$ seien unabhängig und identisch verteilte Zufallsvariablen mit
\begin{equation}
\mathbb{E}(\xi_i) := \mu \mbox{ und }
\mathbb{V}(\xi_i) := \sigma^2 > 0
\mbox{ für alle } i = 1,....,n.
\end{equation}
Weiterhin sei $\zeta_n$ die Zufallsvariable definiert als
\begin{equation}
\zeta_n := \sqrt{n}\left(\frac{\bar{\xi}_n - \mu}{\sigma}\right).
\end{equation}
Dann gilt für alle $z \in \mathbb{R}$
\begin{equation}
\lim_{n \to \infty} P_{\zeta_n}(z) = \Phi(z),
\end{equation}
wobei $\Phi$ die kumulative Verteilungsfunktion der Standardnormalverteilung bezeichnet.
:::
Wir zeigen an späterer Stelle, dass damit für $n\to\infty$ auch gilt, dass
$$
\sum_{i=1}^n \xi_i \sim N(\mu, n\sigma^2)
\mbox{ und }
\bar{\xi}_n \sim N\left(\mu,\frac{\sigma^2}{n}\right).
$$ {#eq-generalisierung-zentraler-grenzwertsatz-lindeberg-levy}

```{r, eval = FALSE, echo = FALSE}
# Abbildungsparameter
pdf(file = "./_figures/309-lindeberg-levy.pdf", width = 15, height = 5)
library(latex2exp)
par(                                                                    
family     = "sans",                                                  
mfcol      = c(1,3),                                                  
pty        = "m",                                                     
bty        = "l",                                                     
lwd        = 1,                                                       
las        = 1,                                                       
mgp        = c(2,1,0),                                                
xaxs       = "i",                                                     
yaxs       = "i",                                                     
cex        = 1.2,                                                    
font.main  = 1,                                                       
cex.main   = 1.3)                                                      

# Modellformulierung
s_max   = 1e3                                                                   # number of samples
s_all   = 1:s_max                                                               # simulation index vector
n_all   = c(2e0,2e2)                                                            # number of variables vector
k       = 3                                                                     # chi^2 variable parameter
mu      = k                                                                     # expectation
sigsqr  = 2*k                                                                   # variance
x_min   = -4                                                                    # minimum Z variable value
x_max   = 4                                                                     # maximum Z variable value
x_res   = 1e3                                                                   # Z space resolution
x       = seq(x_min,x_max,len = x_res)                                          # Z space
px      = dnorm(x,0,1)                                                          # standard normal density
Px      = pnorm(x,0,1)                                                          # standard normal cumulative density
Y       = matrix(rep(NaN, s_max*length(n_all)), nrow = s_max)                   # standardized sample mean array

# Standardisierte Stichprobenmittel
for(n in seq_along(n_all)){                                                     # sample size iteration
    for(s in s_all){                                                            # simulation iterations
        X       = rchisq(n_all[n],k)                                            # sample
        X_n     = mean(X)                                                       # sample mean 
        Y[s,n]  = sqrt(n_all[n])*(X_n - mu)/(sqrt(sigsqr))}                     # standardized sample mean                        

    # Histogramm und analytische Dichte bei kleinem n
    hist(
    Y[,n],                                                                       
    breaks = 30,                                                            
    col   = "gray90",                                                       
    prob  = TRUE,                                                           
    xlim  = c(x_min, x_max),
    xlab  = "",                                                            
    ylab  = "",                                                             
    ylim  = c(0,0.6),                                                       
    main  = sprintf("n = %d", n_all[n]))
    lines(
    x,                                                                      
    px,                                                                     
    lwd   = 2,                                                              
    col   = "darkorange")}                                                   

# KVF und empirische KVFen
plot(
x,                                                                          
Px,                                                                        
col     = "darkorange",                                                     
ylim    = c(-.1,1.1),                                                       
xlab    = "",                                                              
ylab    = "")                                                              
lines(
ecdf(Y[,1]),                                                                
pch     = NA,                                                               
col     = "Gray70",                                                         
lwd     = 2,                                                                
lty     = 1)                                                                
lines(
ecdf(Y[,2]),                                                                
pch     = NA,                                                               
col     = "Black",                                                          
lwd     = 2,                                                                
lty     = 1)                                                                
legend(
-4,                                                                      
1,                                                                       
c(TeX("$\\Phi(z)"),
  TeX("$\\hat{P}_{\\zeta_n}(z),\\, n = 2$"),
  TeX("$\\hat{P}_{\\zeta_n}(z),\\, n = 200$")),                                          
lty          = 1,                                                          
cex          = .9,                                                          
col         = c("darkorange", "Gray70", "Black"),                          
lwd          = 2,                                                          
x.intersp    = 0.3,
y.intersp    = 1.0,                                                        
seg.len      =  .5,
bty          = "n")
dev.off()
```


:::{#exm-simulation-des-zentralen-grenzwertsatzes-nach-Lindeberg-und-levy}
## Simulation des zentralen Grenzwertsatzes nach Lindeberg und Lévy

Wir betrachten den Fall von u.i.v. $\chi^2$-Zufallsvariablen $\xi_1,...,\xi_n \sim \chi^2(3)$. 
Offenbar ist die funktionale Form der $\chi^2(3)$-Verteilung von der Standardnormalverteilung recht verschieden,
insbesondere nehmen $\chi^2$-Zufallsvariablen mit von null verschiedener Wahrscheinlichkeit 
nur nicht-negative Werte an (vgl. @sec-wahrscheinlichkeitsdichtefunktionen). 
Nichtsdestotrotz resultiert ihre standardisierte Summe asymptotisch in einer
Normalverteilung, wie in @fig-Lindeberg-levy visualisiert. Dazu nutzen wir 
auf Ebene der Implementation die Tatsache, für die $\chi^2$-Zufallsvariablen 
$\xi_i, i = 1,...,n$ mit Freiheitsgradparameter $3$ gilt, dass
\begin{equation}
\mathbb{E}(\xi_i) = 3 \mbox{ und }\mathbb{V}(\xi_i) = 6.
\end{equation}
Die Abbildungen in @fig-Lindeberg-levy A zeigen Histogrammschätzer der 
Wahrscheinlichkeitsdichte von
\begin{equation}
\zeta_n := \sqrt{n}\left(\frac{\bar{\xi}_n - \mu}{\sigma}\right)
\end{equation}
basierend auf 1000 Realisationen von $\zeta_n$ für $n = 2$ und $n = 200$, 
sowie die WDF von $N(0,1)$. Offenbar ist die Verteilung der Realisationen
von $\zeta_2$ der Standardnormalverteilung noch sehr unähnlich, wohingegen
sich die Verteilung der Realisationen von $\zeta_{200}$ der Standardnormalverteilung
schon annähert. @fig-Lindeberg-levy B zeigt die entsprechenden geschätzten 
KVFen über die @thm-zentraler-grenzwertsatz-nach-Lindeberg-und-levy formal
eine Aussage trifft.
:::

![Simulation des Zentralen Grenzwertsatzes nach Lindeberg und Lévy.](./_figures/309-lindeberg-levy){#fig-Lindeberg-levy fig-align="center" width=100%}

Der zentrale Grenzwertsatz nach Liapounov generalisiert @thm-zentraler-grenzwertsatz-nach-Lindeberg-und-levy
auf den Fall nicht notwendig identisch verteilter Zufallsvariablen. Für einen 
Beweis verweisen wir wiederum auf @henze2024a.

:::{#thm-zentraler-grenzwertsatz-nach-liapounov}
## Zentraler Grenzwertsatz nach Liapounov
$\xi_1,...,\xi_n$ seien unabhängige aber nicht notwendigerweise identisch verteilten Zufallsvariablen mit
\begin{equation}
\mathbb{E}(\xi_i) := \mu_i \mbox{ und }
\mathbb{V}(\xi_i) := \sigma^2_i > 0
\mbox{ für alle } i = 1,....,n.
\end{equation}
Weiterhin sollen für $\xi_1,...,\xi_n$ folgende Eigenschaften gelten:
\begin{equation}
\mathbb{E}(|\xi_i - \mu_i|^3) < \infty \mbox{ und }
\lim_{n \to \infty} \frac{\sum_{i=1}^n \mathbb{E}\left(|\xi_i - \mu_i|^3\right)}{(\sum_{i=1}^n \sigma_i^2)^{3/2}} = 0.
\end{equation}
Dann gilt für die Zufallsvariable $\zeta_n$ definiert als
\begin{equation}
\zeta_n := \frac{\sum_{i=1}^n \xi_i - \sum_{i=1}^n \mu_i}{\sqrt{\sum_{i=1}^n \sigma_i^2}},
\end{equation}
für alle $z\in\mathbb{R}$, dass
\begin{equation}
\lim_{n \to \infty} P_{\zeta_n}(z) = \Phi(z),
\end{equation}
wobei $\Phi$ die KVF der Standardnormalverteilung bezeichnet.
:::
Wir zeigen an späterer Stelle, dass damit für $n\to\infty$ auch gilt, dass
$$
\sum_{i=1}^n \xi_i \sim N\left(\sum_{i=1}^n \mu_i, \sum_{i=1}^n \sigma_i^2\right).
$$ {#eq-generalisierung-zentraler-grenzwertsatz-liapunov}

## Literaturhinweise

Zur mathematik-geschichtlichen Genese der Zentralen Grenzwertsätze siehe @fischer2011 und @ulyanov2024.
Zum zentralen Grenzwertsatz nach Lindeberg-Lévy, siehe @lindeberg1922 und @levy1937, 
zum zentralen Grenzwertsatz nach Liapunov, siehe @Liapounoff1900 und @Liapounoff1901.

## Selbstkontrollfragen {.unnumbered .unlisted}
\footnotesize

1. Geben Sie das Schwache Gesetz der großen Zahlen wieder.
1. Erläutern Sie den zentralen Grenzwertsatz nach Lindeberg und Lévy.
1. Warum sind die zentralen Grenzwertsätze für die probabilistische Modellbildung wichtig?

## Lösungen {.unnumbered .unlisted}

1. Siehe @thm-schwaches-gesetz-der-großen-zahlen.
1. Der zentrale Grenzwertsatz nach Lindeberg und Lévy besagt, dass die standardisierte
Summe unabhängig und identisch verteilter Zufallsvariablen asymptotisch normalverteilt ist. 
1. Die zentralen Grenzwertsätze begründen die häufige Annahme normalverteilter 
unbekannter Einflüsse als Stör-, Fehler-, Abweichungs- oder Unsicherheitsvariablen 
in probabilistischen Modellen.
